---
output: html_document
editor_options: 
  chunk_output_type: console
---

# Description de l'enquête

::: callout-warning
## Travail de vérification en cours

Les résultats présentés ci-dessous sont provisoires et pourront être ajustés ou enrichis par les informations supplémentaires recueillies lors des restitutions locales.
:::

```{r setup_desc}
#| include: false
library(tidyverse)
library(haven)
library(labelled)
library(gt)
library(readODS)
library(tmap)
library(sf)
library(lubridate)
library(scales)
library(readxl)
library(wdpar)

source("utils/helpers_report.R")
```

## Contexte et objectifs

Les Observatoires Ruraux (OR) de Madagascar sont un dispositif d'enquête longitudinale auprès de ménages ruraux, mis en place à partir de 1995 dans le cadre du réseau des observatoires ruraux coordonné par l'IRD et l'INSTAT, puis le Ministère en charge de l'Agriculture.

::: {.content-visible when-profile="consolidated"}
Deux OR font l'objet de cette campagne d'enquête en 2025 :
:::

:::: {.content-hidden when-profile="alaotra"}
::: obs-marovoay
- **Marovoay** , situé dans la région Boeny, dans le district de Marovoay. Marovoay constitue le deuxième pôle rizicole du pays, avec une production reposant sur l'irrigation par les eaux du fleuve Betsiboka. L'observatoire de Marovoay est situé dans la plaine alluviale du fleuve Betsiboka, au nord-ouest de Madagascar. La zone d'enquête s'organise autour de quatre fokontany — Ampijoroa et Maroala sur la rive gauche, Bepako et Madiromiongana sur la rive droite — séparés par le fleuve. La proximité du Parc national d'Ankarafantsika, dont les limites ont été étendues en 2002, confère à cette zone un intérêt particulier pour l'étude des interactions entre conservation et développement rural. L'économie locale repose principalement sur la riziculture irriguée, complétée par l'élevage bovin et les cultures de rente.
:::
::::

:::: {.content-hidden when-profile="marovoay"}
::: obs-alaotra
- **Alaotra**, situé dans la région Alaotra-Mangoro, dans les districts d'Ambatondrazaka et d'Amparafaravola. L'Alaotra est le premier grenier à riz de Madagascar, caractérisé par de vastes plaines irriguées et des périmètres aménagés. L'observatoire de l'Alaotra se situe dans la cuvette du lac Alaotra, le plus grand lac de Madagascar, au centre-est de l'île. La zone d'enquête couvre sept fokontany répartis dans les districts d'Ambatondrazaka et d'Amparafaravola : Avaradrano, Feramanga Atsimo et Mangabe au sud du lac, Analamiranga, Maritampona, Ambohidrony et Ambatomanga à l'ouest. Le lac Alaotra est une nouvelle aire protégée établie temporairement en 2007, puis définitivement en 2015. Il est entouré de marais et de zones humides qui abritent des espèces endémiques. Premier bassin rizicole du pays, la région est aussi caractérisée par une pression foncière croissante et une dynamique de déforestation des bassins versants.
:::
::::

::: {.content-visible when-profile="consolidated"}
Ces enquêtes d'observatoires ruraux ont été menées de manière régulière entre 1995 et 2014 (Marovoay) et entre 1999 et 2014 (Alaotra), avec une seule interruption l'année 2009 en raison de la crise politique qui a secoué le pays. La campagne 2025, réalisée par le projet BETSAKA, renoue avec ce suivi après une interruption de plus de dix ans. L'enquête conserve les instruments et la méthodologie des campagnes antérieures, tout en reprenant des ajustements faits dans le cadre de l'observatoire du Makay en 2022 et 2024, et en les adaptant au contexte actuel.
:::

:::: {.content-hidden when-profile="alaotra"}
::: obs-marovoay
Les enquêtes de l'observatoire rural de Marovoay ont été menées de manière régulière entre 1995 et 2014, avec une seule interruption l'année 2009 en raison de la crise politique qui a secoué le pays. La campagne 2025, réalisée par le projet BETSAKA, renoue avec ce suivi après une interruption de plus de dix ans. L'enquête conserve les instruments et la méthodologie des campagnes antérieures, tout en reprenant des ajustements faits dans le cadre de l'observatoire du Makay en 2022 et 2024, et en les adaptant au contexte actuel.
:::
::::

:::: {.content-hidden when-profile="marovoay"}
::: obs-alaotra
Les enquêtes de l'observatoire rural d'Alaotra ont été menées de manière régulière entre 1999 et 2014, avec une seule interruption l'année 2009 en raison de la crise politique qui a secoué le pays. La campagne 2025, réalisée par le projet BETSAKA, renoue avec ce suivi après une interruption de plus de dix ans. L'enquête conserve les instruments et la méthodologie des campagnes antérieures, tout en reprenant des ajustements faits dans le cadre de l'observatoire du Makay en 2022 et 2024, et en les adaptant au contexte actuel.
:::
::::

Les principales modifications du questionnaire concernent :

- la suppression du module dédié aux dépenses (D), qui était très long à administrer et qui avait peu été exploité dans le passé ;

- l'introduction de nouveaux modules sur les feux (S), le rapport des ménages ruraux avec l'environnement (RM-UM-AP).

La période de référence couvre les douze mois précédant l'interview, soit du 1^er^ octobre 2024 au 30 septembre 2025.

:::: {.content-visible when-profile="consolidated"}
::: obs-technical
*Note méthodologique.* Après plus de dix ans d'interruption (la dernière campagne régulière date de 2014), la reconstitution du panel de ménages constitue un défi majeur. Le suivi longitudinal est affecté par l'attrition (décès, migration, éclatement des ménages). Ce qui a conduit à compléter le panel historique par un nouveau tirage aléatoire. Les comparaisons inter-temporelles doivent donc être interprétées avec prudence, en tenant compte de ce renouvellement partiel de l'échantillon. Un chapitre d'approfondissement est consacré à cette question, voir @sec-representativite.
:::
::::

## Méthodologie

L'enquête reprend le protocole des campagnes antérieures des Observatoires Ruraux. Le questionnaire ménage couvre l'ensemble des dimensions socio-économiques : démographie, habitat, activités agricoles et non agricoles, foncier, revenus, sécurité alimentaire, environnement et événements climatiques.

Les unités d'observation sont les ménages résidant dans les hameaux échantillonnés. L'échantillon de 2025 vise à reconstituer autant que possible le panel de ménages suivis lors des campagnes précédentes, complété par de nouveaux ménages en remplacement de ceux ayant quitté la zone ou disparus.

Avant le déploiement sur le terrain, Les enquêteurs ont été formés par les superviseurs selon une approche de formation en cascade. La saisie des données a été réalisée directement sur le terrain à l’aide de masques de saisie dédiés permettant un gain de temps grâce à la disponibilité immédiate des données pour l’analyse, une détection précoce des incohérences facilitant leur nettoyage, ainsi qu’un retour possible dans les ménages en cas de besoin pendant la phase de collecte.

::: callout-note
Le protocole éthique de l'enquête a fait l'objet d'une approbation. Il est présenté en annexe du rapport.
:::

## Localisation des sites enquêtés

Les coordonnées GPS des hameaux enquêtés ont été relevées lors de la campagne. La carte ci-dessous présente la localisation approximative de chaque fokontany, calculée comme le centroïde des hameaux qui le composent.

::: {.content-visible when-profile="consolidated"}
Les deux observatoires se situent dans le nord-ouest (Marovoay) et le centre-est (Alaotra) de Madagascar.
:::

```{r carte_sites}
#| fig-cap: "Localisation approximative des fokontany enquêtés (centroïde des hameaux)"

# --- Centroïdes des fokontany (moyennes des coordonnées GPS des hameaux) ---
# Les coordonnées individuelles des hameaux ne sont pas diffusées pour des
# raisons de confidentialité. Les centroïdes ci-dessous ont été calculés à
# partir du fichier :
#   documentation/Coordonnées_GPS_OR_Alaotra_Marovoay_2025.ods
# Code original de calcul (commenté) :
# gps_alaotra  <- read_ods(
#   "documentation/Coordonnées_GPS_OR_Alaotra_Marovoay_2025.ods",
#   sheet = "Alaotra 2025"
# )
# gps_marovoay <- read_ods(
#   "documentation/Coordonnées_GPS_OR_Alaotra_Marovoay_2025.ods",
#   sheet = "Marovoay 2025"
# )
# parse_dms <- function(dms_str) {
#   s <- str_replace_all(dms_str, "\\n", " ")
#   s <- str_replace_all(s, "[\"\u201d\u2033]", "'")
#   pattern <- "(\\d+)[°](\\d+)'([\\d.]+)'?\\s*([NS])\\s+(\\d+)[°](\\d+)'([\\d.]+)'?\\s*([EW])"
#   m <- str_match(s, pattern)
#   if (is.na(m[1])) return(c(lat = NA_real_, lon = NA_real_))
#   lat <- as.numeric(m[2]) + as.numeric(m[3]) / 60 + as.numeric(m[4]) / 3600
#   if (m[5] == "S") lat <- -lat
#   lon <- as.numeric(m[6]) + as.numeric(m[7]) / 60 + as.numeric(m[8]) / 3600
#   if (m[9] == "W") lon <- -lon
#   c(lat = lat, lon = lon)
# }
# coords_alaotra <- gps_alaotra |>
#   rename(Localisation = 5) |> rowwise() |>
#   mutate(coords = list(parse_dms(Localisation)),
#          lat = coords[["lat"]], lon = coords[["lon"]]) |>
#   ungroup() |> select(Hameaux, Fokontany, lat, lon) |>
#   mutate(Hameaux = str_replace_all(Hameaux, "\\n", " ") |> str_squish(),
#          Observatory = "Alaotra") |> filter(!is.na(lat))
# parse_marovoay <- function(gps_str) {
#   s <- str_replace_all(gps_str, "\\n", " ")
#   lat_match <- str_match(s, "Latitude\\s+(-?[\\d.]+)")
#   lon_match <- str_match(s, "Longitude\\s+(-?[\\d.]+)")
#   c(lat = as.numeric(lat_match[2]), lon = as.numeric(lon_match[2]))
# }
# coords_marovoay <- gps_marovoay |>
#   rename(GPS = `Coordonnées GPS`) |> rowwise() |>
#   mutate(coords = list(parse_marovoay(GPS)),
#          lat = coords[["lat"]], lon = coords[["lon"]]) |>
#   ungroup() |> select(Hameaux, Fokontany, lat, lon) |>
#   mutate(Observatory = "Marovoay") |> filter(!is.na(lat))
# all_coords <- bind_rows(coords_alaotra, coords_marovoay)
# fokontany_centroids <- all_coords |>
#   summarise(lat = mean(lat), lon = mean(lon), n_hameaux = n(),
#             .by = c(Observatory, Fokontany))

fokontany_centroids <- tribble(
  ~Observatory, ~Fokontany,           ~lat,       ~lon, 
  "Alaotra",    "Avaradrano",       -17.805414, 48.469958, 
  "Alaotra",    "Feramanga Atsimo", -17.844153, 48.373383,  
  "Alaotra",    "Mangabe",          -17.879586, 48.405244,  
  "Alaotra",    "Analamiranga",     -17.572375, 48.200017,  
  "Alaotra",    "Maritampona",      -17.603500, 48.207639,  
  "Alaotra",    "Ambohidrony",      -17.729175, 48.208611,  
  "Alaotra",    "Ambatomanga",      -17.741178, 48.200647,  
  "Marovoay",   "Ampijoroa",        -16.233414, 46.477984,  
  "Marovoay",   "Maroala",          -16.228857, 46.539738, 
  "Marovoay",   "Madiromiongana",   -16.086480, 46.749270, 
  "Marovoay",   "Bepako",           -16.163712, 46.658402
)

# Données WDPA
# On télécharge seulement si pas présentes localement
if (!(dir.exists("data/wdpa/"))) {
  wdpa_mdg <- wdpa_fetch("MDG", download_dir = "data/wdpa", wait = TRUE)
  write_rds(wdpa_mdg, "data/wdpa/MDG_protected_areas.rds") 
  wdpa_mdg <- read_rds("data/wdpa/MDG_protected_areas.rds") |>
    filter(str_detect(DESIG, "Ramsar", negate = TRUE)) |>
    filter(str_detect(DESIG, "UNESCO", negate = TRUE)) 
} else {
  wdpa_mdg <- read_rds("data/wdpa/MDG_protected_areas.rds")
}

 wdpa_mdg <- wdpa_mdg  |>
    filter(str_detect(DESIG, "Ramsar", negate = TRUE)) |>
    filter(str_detect(DESIG, "UNESCO", negate = TRUE)) 

if (!file.exists("data/alaotra_protected_area.geojson" )) {
  wdpa_mdg |>
  filter(
    str_detect(NAME, "Alaotra") & 
      str_detect(DESIG, "Ramsar", negate = TRUE)
  ) |> 
    st_write("data/alaotra_protected_area.geojson", delete_dsn = TRUE)

}

if (!file.exists("data/ankarafantsika_protected_area.geojson" )) {
  wdpa_mdg |>
  filter(
    str_detect(NAME, "Ankarafantsika") & 
      str_detect(DESIG, "Ramsar", negate = TRUE)
  ) |> 
    st_write("data/ankarafantsika_protected_area.geojson", delete_dsn = TRUE)
}

pa_alaotra <- st_read("data/alaotra_protected_area.geojson", quiet = TRUE)
pa_ankarafantsika <- st_read("data/ankarafantsika_protected_area.geojson", 
  quiet = TRUE)

# --- Filter centroids and protected areas by profile ---
fokontany_centroids <- filter_for_profile(fokontany_centroids)

# --- Carte interactive avec tmap ---
foko_sf <- st_as_sf(fokontany_centroids, coords = c("lon", "lat"), crs = 4326)

# Select protected areas relevant to the active profile
if (REPORT_MODE$is_consolidated) {
  pa_display <- bind_rows(pa_alaotra, pa_ankarafantsika)
} else if (REPORT_MODE$observatory == "Alaotra") {
  pa_display <- pa_alaotra
} else {
  pa_display <- pa_ankarafantsika
}

# Expand bounding box for better framing of centroids
bb_expanded <- tmaptools::bb(foko_sf, ext = 1.3)

if (knitr::is_html_output()) {
  tmap_mode("view")
} else {
  tmap_mode("plot")
}
tm_shape(foko_sf, bbox = bb_expanded) +
  tm_dots(
    fill = "Observatory",
    fill.scale = tm_scale_categorical(
      values = c("Alaotra" = "#E41A1C", "Marovoay" = "#377EB8")
    ),
    fill.legend = tm_legend(title = "Observatoire"),
    size = 1,
    id = "Fokontany",
    popup.vars = c("Observatoire" = "Observatory", "Fokontany" = "Fokontany")
  ) +
    tm_shape(pa_display |> mutate(`Couche` = "Aires protégées")) +
    tm_borders(
      col = "Couche",
      col.scale = tm_scale_categorical(values = c("Aires protégées" = "lightgreen")),
      col.legend = tm_legend(title = ""),
      lwd = 2
    ) +
  tm_basemap("OpenStreetMap") +
  tm_scalebar(position = c("left", "bottom"))
```

## Ménages enquêtés

```{r data_loading}
res_deb <- read_dta("data/ROS_MDG_microdata/2025/res_deb.dta")
res_m_a <- read_dta("data/ROS_MDG_microdata/2025/res_m_a.dta")

res_deb <- res_deb |>
  mutate(
    j0 = as.character(j0),
    Observatory = case_when(
      j0 == "3"  ~ "Marovoay",
      j0 == "21" ~ "Alaotra",
      TRUE       ~ j0
    ),
    j4bis = case_when(
      str_starts(str_to_lower(j4), "bepako") ~ "Bepako",
      str_starts(str_to_lower(j4), "ampijoroa") ~ "Ampijoroa",
      str_starts(str_to_lower(j4), "maroala") ~ "Maroala",
      str_starts(str_to_lower(j4), "madiromiongana") ~ "Madiromiongana",
      TRUE ~ j4
    )
  )

# Correction erreur de saisie confirmée : date d'entretien 03/09/2025 → 03/10/2025
res_deb <- res_deb |>
  mutate(j14 = {
    .d <- dmy(sprintf("%08d", as.integer(j14)))
    if_else(!is.na(.d) & .d < as.Date("2025-10-01"), j14 + 10000, j14)
  })

res_m_a <- res_m_a |>
  left_join(res_deb |> select(j5, Observatory), by = "j5")
```

<!-- Au total, `r nrow(res_deb)` ménages ont été enquêtés : `r sum(res_deb$j0 == "3")` à Marovoay et `r sum(res_deb$j0 == "21")` à Alaotra.  -->

L'échantillon est équilibré en nombre de ménages entre les deux observatoires. On note cependant que Marovoay concentre une part plus importante de la population totale enquêtée (53.8 %). Au total, 1026 ménages ont été enquêtés :

- Alaotra : 507 ménages (49.4 % du total) pour 1 975 individus (46.2 %).

- Marovoay : 519 ménages (50.6 %) pour 2 297 individus (53.8 %).

Voir @tbl-men-obs.

```{r}
#| tbl-cap: "Répartition des ménages et des individus selon les observatoires"
#| tbl-cap-location: top
#| label: tbl-men-obs

tab <- res_deb |>
  group_by(Observatory) |>
  summarise(n_menages = n_distinct(j5), .groups = "drop") |>
  left_join(
    res_m_a |>
      group_by(Observatory) |>
      summarise(n_individus = n(), .groups = "drop"),
    by = "Observatory"
  ) |>
  arrange(desc(n_menages)) |>
  mutate(
    Pourcent_menages   = round(n_menages / sum(n_menages) * 100, 1),
    Pourcent_individus = round(n_individus / sum(n_individus) * 100, 1)
  )

tab <- tab |>
  add_row(
    Observatory        = "Ensemble",
    n_menages          = sum(tab$n_menages),
    Pourcent_menages   = 100,
    n_individus        = sum(tab$n_individus),
    Pourcent_individus = 100
  )

gt(tab) |>
  fmt_number(columns = c(n_menages, n_individus), sep_mark = " ", decimals = 0) |>
  fmt_number(columns = c(Pourcent_menages, Pourcent_individus), decimals = 1) |>
  cols_label(
    Observatory        = "Observatoire",
    n_menages          = "Ménages",
    Pourcent_menages   = "% ménages",
    n_individus        = "Individus",
    Pourcent_individus = "% individus"
  ) |>
  tab_style(
    style = list(cell_text(weight = "bold"), cell_fill(color = "#DCDCDC")),
    locations = cells_column_labels(columns = everything())
  ) |>
  tab_style(
    style = list(cell_text(weight = "bold"), cell_fill(color = "#B0E0E6")),
    locations = cells_body(rows = Observatory == "Ensemble")
  ) |>
  tab_source_note(source_note = md("**Source : Enquête auprès des OR 2025**"))
```

### Dénombrement et taux de sondage

Le dénombrement préalable à l'enquête a recensé l'ensemble des ménages résidant dans les hameaux échantillonnés. Le @tbl-denombrement confronte le nombre de ménages dénombrés au nombre de ménages effectivement enquêtés. Bien que le nombre de ménages enquêtés soit similaire, l'effort d'échantillonnage est 2.5 fois plus intense à Marovoay avec plus d’un ménage sur 5 interrogé. Cela s'explique par une population de base beaucoup plus vaste dans les hameaux sélectionnés de l'Alaotra (un ménage enqueté sur 12 parmi ceux recensés dans les hameaux). Le taux de sondage global est de l'ordre de 18 %. - Alaotra : 6 210 ménages dénombrés pour un taux de sondage de 8.2 %. - Marovoay : 2 506 ménages dénombrés pour un taux de sondage de 20.7 %.

```{r}
#| tbl-cap: "Dénombrement et taux de sondage par observatoire"
#| tbl-cap-location: top
#| label: tbl-denombrement

# --- Lecture et nettoyage du fichier de dénombrement ---
al_raw <- read_excel("data/Synthèse Dénombrement OR 2025.xlsx", sheet = "ALAOTRA ")
mr_raw <- read_excel("data/Synthèse Dénombrement OR 2025.xlsx", sheet = "MAROVOAY ")

clean_enum <- function(df, obs_name) {
  df |>
    mutate(`Nbr Mén E` = as.character(`Nbr Mén E`)) |>
    filter(!(Fokontany %in% "TOTAL") | is.na(Fokontany)) |>
    fill(Fokontany, .direction = "down") |>
    filter(!is.na(`Nbr toit D`)) |>
    mutate(Observatory = obs_name)
}

enum_all <- bind_rows(
  clean_enum(al_raw, "Alaotra"),
  clean_enum(mr_raw, "Marovoay")
)

enum_obs <- enum_all |>
  summarise(
    Toits = sum(`Nbr toit D`, na.rm = TRUE),
    Ménages_dénombrés = sum(`Nbr ménage D`, na.rm = TRUE),
    .by = Observatory
  ) |>
  left_join(
    res_deb |> count(Observatory, name = "Ménages_enquêtés"),
    by = "Observatory"
  ) |>
  mutate(`Taux de sondage (%)` = round(Ménages_enquêtés / Ménages_dénombrés * 100, 1))

enum_obs |>
  gt() |>
  fmt_number(columns = c(Toits, Ménages_dénombrés, Ménages_enquêtés),
             sep_mark = " ", decimals = 0) |>
  fmt_number(columns = `Taux de sondage (%)`, decimals = 1) |>
  cols_label(
    Observatory = "Observatoire",
    Toits = "Toits dénombrés",
    Ménages_dénombrés = "Ménages dénombrés",
    Ménages_enquêtés = "Ménages enquêtés"
  ) |>
  tab_style(
    style = list(cell_text(weight = "bold"), cell_fill(color = "#DCDCDC")),
    locations = cells_column_labels(columns = everything())
  ) |>
  tab_source_note(
    source_note = md("**Source : Synthèse Dénombrement OR 2025 & Enquête auprès des OR 2025**")
  )
```

### Répartition par hameau

Le @tbl-men-hameau détaille le nombre de ménages enquêtés dans chacun des hameaux, regroupés par site au sein de chaque observatoire. La structure spatiale de l'échantillon à l'Alaotra est plus fragmentée (8 sites contre 4 à Marovoay), reflétant la diversité des contextes autour de ces deux observatoires. - Alaotra : L'échantillon est réparti sur 8 hameaux. Les plus importants sont Avaradrano (17.8 %) et Feramanga Atsimo (17.6 %). - Marovoay : La répartition est plus concentrée sur 4 sites avec une prédominance d'Ampijoroa (27.6 %) et de Madiromiongana (26.4 %).

```{r}
#| tbl-cap: "Répartition des ménages enquêtés par hameau"
#| tbl-cap-location: top
#| label: tbl-men-hameau

tab_ham <- res_deb |>
  group_by(Observatory, j4bis) |>
  summarise(n = n_distinct(j5), .groups = "drop_last") |>
  mutate(Percent = round(n / sum(n) * 100, 1)) |>
  ungroup()

totals <- tab_ham |>
  group_by(Observatory) |>
  summarise(j4bis = "Ensemble", n = sum(n), Percent = 100)

tab_ham <- bind_rows(tab_ham, totals) |>
  arrange(Observatory, desc(j4bis != "Ensemble"), desc(n))

gt(tab_ham, groupname_col = "Observatory") |>
  fmt_number(columns = Percent, decimals = 1) |>
  cols_label(j4bis = "Hameau", n = "Ménages", Percent = "% obs.") |>
  tab_style(
    style = list(cell_text(weight = "bold"), cell_fill(color = "#B0E0E6")),
    locations = cells_row_groups()
  ) |>
  tab_style(
    style = list(cell_text(weight = "bold"), cell_fill(color = "#DCDCDC")),
    locations = cells_column_labels(columns = everything())
  ) |>
  tab_style(
    style = list(cell_text(weight = "bold"), cell_fill(color = "#CECECE")),
    locations = cells_body(rows = j4bis == "Ensemble")
  ) |>
  tab_source_note(source_note = md("**Source : Enquête auprès des OR 2025**"))
```

## Déroulement de l'enquête

Le déroulement de l'enquête s'articule autour de la période de collecte des données et de la composition des équipes mobilisées.

### Période de collecte

Les entretiens se sont déroulés entre début octobre et mi-novembre 2025. Le @fig-chronogramme présente l'évolution cumulée du nombre d'entretiens réalisés à partir du 1^er^ octobre 2025.

::: callout-note
Une erreur de saisie de la date d'interview a été identifiée pour un entretien à Marovoay (03/09/2025 au lieu de 03/10/2025). Cette date a été corrigée dans les données avant analyse.
:::

```{r}
#| fig-cap: "Fréquences cumulées des entretiens par observatoire (à partir du 1er octobre 2025)"
#| fig-width: !expr fig_w("fig-chronogramme")
#| fig-height: !expr fig_h("fig-chronogramme")
#| label: fig-chronogramme

chrono <- res_deb |>
  mutate(
    j14_str = sprintf("%08d", as.integer(j14)),
    date_interview = dmy(j14_str)
  ) |>
  filter(!is.na(date_interview)) |>
  count(Observatory, date_interview) |>
  arrange(Observatory, date_interview) |>
  mutate(cumul = cumsum(n), .by = Observatory)

ggplot(chrono, aes(x = date_interview, y = cumul, color = Observatory)) +
  geom_line(linewidth = 0.8) +
  geom_point(size = 1.5) +
  coord_cartesian(xlim = c(as.Date("2025-10-01"), NA)) +
  scale_x_date(
    date_breaks = "1 week", date_labels = "%d %b",
    expand = expansion(mult = c(0.01, 0.01))
  ) +
  labs(x = NULL, y = "Nombre cumulé d'entretiens", color = "Observatoire") +
  theme_ror() +
  theme(axis.text.x = element_text(angle = 45, hjust = 1))
```

Une cohérence temporelle des données recueillies est observée pour les deux observatoires. Les courbes sont presque parfaitement linéaires et superposées à partir du 13 octobre 2025. Les deux sites atteignent leur cible respective (507 ménages pour Alaotra et 519 pour Marovoay) de manière quasi simultanée. Les enquêteurs ont réalisé un nombre de questionnaires quotidien très stable sans interruption majeure ni ralentissement dû à des problèmes techniques ou climatiques durant cette phase principale d'octobre.

```{r}
#| tbl-cap: "Période de collecte par observatoire"
#| label: tbl-periode

res_deb |>
  mutate(
    j14_str = sprintf("%08d", as.integer(j14)),
    date_interview = dmy(j14_str)
  ) |>
  filter(!is.na(date_interview)) |>
  group_by(Observatory) |>
  summarise(
    Début = min(date_interview, na.rm = TRUE),
    Fin   = max(date_interview, na.rm = TRUE),
    `Jours d'enquête` = n_distinct(date_interview),
    Ménages = n(),
    .groups = "drop"
  ) |>
  gt() |>
  cols_label(Observatory = "Observatoire") |>
  fmt_date(columns = c(Début, Fin), date_style = "day_month_year") |>
  tab_style(
    style = list(cell_text(weight = "bold"), cell_fill(color = "#DCDCDC")),
    locations = cells_column_labels(columns = everything())
  ) |>
  tab_source_note(source_note = md("**Source : Enquête auprès des OR 2025**"))
```

La durée effective de collecte est quasiment identique entre les deux sites. - À l’Alaotra, l’enquête a duré 45 jours, du 1er octobre au 14 novembre 2025, pour 507 ménages. - À Marovoay, elle a duré 42 jours, s'achevant le 10 novembre 2025 pour 519 ménages.

:::: {.content-visible when-profile="consolidated"}
::: obs-technical
### Équipe d'enquête

L'enquête a mobilisé 20 enquêteurs (10 par observatoire), encadrés par 6 superviseurs (3 par observatoire). La saisie des questionnaires a été assurée par 4 opérateurs. Le @fig-enqueteurs présente le nombre de questionnaires réalisés par chaque enquêteur (identifié par un code anonyme). La progression constante témoigne d'un rythme de travail homogène des équipes sur le terrain. Il n'y a pas eu d'interruption majeure ou de ralentissement logistique pendant la phase principale de collecte.

```{r enq_data}
enq <- res_deb |>
  mutate(Enquêteur = paste0("E", sprintf("%02d", j1))) |>
  count(Observatory, Enquêteur)
```

```{r}
#| fig-cap: "Nombre de questionnaires par enquêteur et observatoire"
#| fig-width: !expr fig_w("fig-enqueteurs")
#| fig-height: !expr fig_h("fig-enqueteurs")
#| label: fig-enqueteurs
enq |>
  ror_bar_grouped(x = Enquêteur, y = n, fill = Observatory,
                  y_label = "Questionnaires réalisés",
                  direction = "horizontal", facet = FALSE,
                  show_pct = FALSE)
```

La majorité des enquêteurs a réalisé entre 45 et 55 questionnaires chacun. Cette répartition équilibrée de la charge de travail est un gage de qualité. Elle limite les risques de biais systématiques qu'un seul enquêteur pourrait introduire s'il traitait une part disproportionnée de l'échantillon. Selon Table 1.5, Le dispositif de contrôle est robuste avec un ratio moyen d'un superviseur pour environ 170 à 210 ménages. Ce taux d'encadrement élevé permet une vérification rigoureuse des questionnaires dès leur sortie du terrain. Les questionnaires ont été contrôlés par 6 superviseurs (S01 à S03 par site). - À l'Alaotra, les trois superviseurs ont une charge égale (166 à 172 questionnaires chacun). - À Marovoay, la supervision est plus concentrée sur S02 (217) et S03 (216), tandis que S01 n'en a supervisé que 86.

```{r}
#| tbl-cap: "Nombre de questionnaires supervisés par superviseur"
#| label: tbl-superviseurs

res_deb |>
  mutate(Superviseur = paste0("S", sprintf("%02d", j3))) |>
  count(Observatory, Superviseur) |>
  pivot_wider(names_from = Observatory, values_from = n, values_fill = 0) |>
  gt() |>
  tab_style(
    style = list(cell_text(weight = "bold"), cell_fill(color = "#DCDCDC")),
    locations = cells_column_labels(columns = everything())
  ) |>
  tab_source_note(source_note = md("**Source : Enquête auprès des OR 2025**"))
```

La répartition est extrêmement homogène, chaque opérateur ayant traité entre 252 et 260 questionnaires. Cette organisation standardisée garantit que le traitement informatique des 1 026 ménages a été effectué de manière fluide et rapide après la phase de collecte. Quatre opérateurs (OP01 à OP04) ont assuré la saisie informatique. (Table 1.6)

```{r}
#| tbl-cap: "Nombre de questionnaires saisis par opérateur de saisie"
#| label: tbl-saisie

res_deb |>
  mutate(Opérateur = paste0("OP", sprintf("%02d", j2))) |>
  count(Opérateur, name = "Questionnaires") |>
  gt() |>
  tab_style(
    style = list(cell_text(weight = "bold"), cell_fill(color = "#DCDCDC")),
    locations = cells_column_labels(columns = everything())
  ) |>
  tab_source_note(source_note = md("**Source : Enquête auprès des OR 2025**"))
```
:::
::::
