---
output: html_document
editor_options: 
  chunk_output_type: console
---

# Description

```{r data_loading}
library(tidyverse)
library(haven)
library(dplyr)
library (gt) # Easily create presentation - ready display tables

# Loading observatories data
res_deb <- read_dta("data/res_deb.dta")
# Loading household data
res_m_a <- read_dta("data/res_m_a.dta")
```



Il s'agit d'un chapitre préliminaire decrivant le déroulement de l'enquête ainsi que les methodologies déployées.

Cette partie inclut des tables et figures sur :

-   carte des localités enquêtées (avec coordonnées GPS saisies)

-   dénombrement par localité

-   nombre de ménages enquêtés par localité

-   Taux de couverture des localités (nombre dobservations res-deb.dta / dénombrement de la localité)

-   chronogramme des enquêtes (à partir des dates saisies dans les questionnaires)

-   nombre de questionnaire par enquêteur (anonymisés) et par agent de saisie

On introduit avec une présentation des deux ORs Alaotra et Marovoay.

Contexte notamment 02 greniers à riz et APs.

Lien avec les ORs de 1995-2015

Période de l'enquête : 01 octobre - 15 novembre 2025

Période de référence : 01 octobre 2024 - 30 septembre 2025

Présentation de la division administrative de Marovoay et Alaotra : région, district, commune, fokontany et hameau

Zone de dénombrement / d'enquête =\> hameau

Carte de Marovoay et d'Alaotra

Méthodologie :

Ethique =\> Approbation éthique en annexe

Formation des superviseurs, des enquêteurs sur terrain, pas de formation pour les agents de saisie

Selection des zones d'études

Echantillonnage

Nombre de ménages enquêtés par observatoire. Voir @tbl-men-obs.


```{r}
#| tbl-cap: |
#|    <strong>Répartition des ménages selon les observatoires</strong>     
#| tbl-cap-location: top
#| label: tbl-men-obs

# Tableau de répartition des ménages selon les observatoires
tab <- res_deb %>%
  group_by(j0) %>%
  summarise(n = n_distinct(j5), .groups = "drop") %>%
  arrange(desc(n)) %>%
  mutate(
    Pourcent = round(n / sum(n) * 100, 1),
    j0 = as.character(j0),
    Observatoire = case_when(
      j0 == "3"  ~ "Marovoay",
      j0 == "21" ~ "Alaotra",
      TRUE       ~ j0
    )
  ) %>%
  select(Observatoire, n, Pourcent)

tab <- tab %>% 
  tibble::add_row(Observatoire = "Ensemble", n = sum(tab$n), Pourcent = sum(tab$Pourcent, na.rm = TRUE))

# Créer un tableau avec gt 
gt_tab <- gt(tab) %>% 
  fmt_number( 
    columns = Pourcent, 
    decimals = 0, 
    suffixing = TRUE ) %>%
  tab_footnote( 
    footnote = "Pourcent (%)", 
    locations = cells_column_labels(columns = Pourcent) 
    ) %>% 
  cols_label(
    n = "Effectif"
  ) %>% 
  # Mettre en gras + couleur la ligne des colonnes et "ensemble"
  tab_style(
    style = list(
      cell_text(weight = "bold"),
      cell_fill(color = "#B0E0E6")   # Bleu poudre
    ),
  locations = list (
      cells_column_labels(columns = everything()),
      cells_body(rows = Observatoire == "Ensemble")
    )
  ) %>% 
        # Ajouter une note de source en bas du tableau
  tab_source_note(
    source_note = md("**Source : Enquête auprès des OR 2025**")

  )
gt_tab 
```
EN TENANT COMPTE DES INDIVIDUS

```{r}
# CORRECTIONS 4
#| tbl-cap: |
#|    <strong>Répartition des ménages et des individus selon les observatoires</strong>      
#| tbl-cap-location: top
#| label: tbl-men-obs

# Tableau de répartition des ménages par tranche d'âge selon les observatoires
# Recode j0 en Observatoire (labels) dans res_deb
res_deb <- res_deb %>%
  mutate(
    j0 = as.character(j0),
    Observatoire = case_when(
      j0 == "3"  ~ "Marovoay",
      j0 == "21" ~ "Alaotra",
      TRUE       ~ j0
    )
  )
# Joindre l'info Observatoire à res_m_a via j5
res_m_a <- res_m_a %>%
  left_join(res_deb %>% select(j5, Observatoire), by = "j5")

# Vérifier que la colonne Observatoire existe bien
stopifnot("Observatoire" %in% names(res_m_a))
# Tableau de répartition des ménages et individus selon les observatoires
tab <- res_deb %>%
  group_by(Observatoire) %>%
  summarise(n_menages = n_distinct(j5), .groups = "drop") %>%
  left_join(
    res_m_a %>%
      group_by(Observatoire) %>%
      summarise(n_individus = n(), .groups = "drop"),
    by = "Observatoire"
  ) %>%
  arrange(desc(n_menages)) %>%
  mutate(
    Pourcent_menages   = round(n_menages / sum(n_menages) * 100, 1),
    Pourcent_individus = round(n_individus / sum(n_individus) * 100, 1)
  )

# Ajouter une ligne "Ensemble"
tab <- tab %>%
  tibble::add_row(
    Observatoire       = "Ensemble",
    n_menages          = sum(tab$n_menages),
    Pourcent_menages   = 100,
    n_individus        = sum(tab$n_individus),
    Pourcent_individus = 100
  )
# Créer un tableau avec gt
gt_tab <- gt(tab) %>%
  fmt_number(columns = c(Pourcent_menages, Pourcent_individus), decimals = 0) %>%
  cols_label(
    n_menages          = "Effectif ménages",
    Pourcent_menages   = "Pourcent ménages",
    n_individus        = "Effectif individus",
    Pourcent_individus = "Pourcent individus"
  ) %>%
  tab_style(
    style = list(cell_text(weight = "bold"), cell_fill(color = "#DCDCDC")),
    locations = cells_column_labels(columns = everything())
  ) %>%
  tab_style(
    style = list(cell_text(weight = "bold"), cell_fill(color = "#B0E0E6")),
    locations = cells_body(rows = Observatoire == "Ensemble")
  ) %>%
  tab_source_note(source_note = md("**Source : Enquête auprès des OR 2025**"))

gt_tab

```

Nombre de ménages enquêtés par hameaux

```{r}
# Calcul des hameaux avec pourcentage interne
tab <- res_deb %>%
  mutate(
    j4bis = case_when(
      str_starts(str_to_lower(j4), "bepako") ~ "Bepako",
      str_starts(str_to_lower(j4), "ampijoroa") ~ "Ampijoroa",
      str_starts(str_to_lower(j4), "maroala") ~ "Maroala",
      str_starts(str_to_lower(j4), "madiromiongana") ~ "Madiromiongana",
      TRUE ~ j4
    ),
    j0 = as.character(j0),
    Observatory = case_when(
      j0 == "3"  ~ "Marovoay",
      j0 == "21" ~ "Alaotra",
      TRUE       ~ j0
    )
  ) %>%
  group_by(Observatory, j4bis) %>%
  summarise(n = n_distinct(j5), .groups = "drop_last") %>%
  mutate(
    Percent = round(n / sum(n) * 100, 1)   # pourcentage interne à chaque observatoire
  ) %>%
  ungroup()

# Totaux par observatoire
totals <- tab %>%
  group_by(Observatory) %>%
  summarise(
    j4bis = "Ensemble",
    n = sum(n),
    Percent = 100
  )

# Total global (somme des "Ensemble") 
grand_total <- totals %>% 
  summarise( 
    Observatory = "zzzTotal", # valeur spéciale pour le tri
    j4bis = "Total",
    n = sum(n), 
    Percent = 100 
    ) 

# Fusionner tout 
tab <- bind_rows(tab, totals, grand_total) %>% 
  mutate(order_flag = ifelse(Observatory == "zzzTotal", 2, 1)) %>% 
  arrange(order_flag, Observatory, desc(j4bis != "Ensemble"), desc(n)) %>%
  select(-order_flag) %>%  # enlever la colonne temporaire
# remplacer "zzzTotal" par "" pour éviter le groupe vide 
  mutate(Observatory = ifelse(Observatory == "zzzTotal", "", Observatory))

# Créer le tableau gt avec regroupement par observatoire
gt_tab <- gt(tab, groupname_col = "Observatory") %>%
  tab_header(
    title = "Répartition des ménages par hameau selon les observatoires"
  ) %>%
  fmt_number(
    columns = Percent,
    decimals = 1
  ) %>%
  cols_label(
    j4bis = "Hameau",
    n = "Nombre",
    Percent = "Pourcentage (%)"
  ) %>%
  # Style pour les sous-totaux 
  tab_style( 
    style = list(
      cell_text(weight = "bold"), 
      cell_fill(color = "#CECECE")
      ), 
    locations = cells_body(rows = j4bis == "Ensemble" & Observatory != "") 
    ) %>% 
  # Style pour la ligne Total finale 
  tab_style( 
    style = list(
      cell_text(weight = "bold"), 
      cell_fill(color = "#FFD700")
      ), 
    locations = cells_body(rows = j4bis == "Total") 
    ) %>% 
# Style pour les en-têtes de colonnes
  tab_style(
    style = list(
      cell_text(weight = "bold"),
      cell_fill(color = "#4682B4")   # Stellblue
    ),
    locations = cells_column_labels(columns = everything())
  ) %>%
  # Style pour les observatoires
  tab_style(
    style = list(
      cell_text(weight = "bold"),
      cell_fill(color = "#B0E0E6")   # Bleu poudre
    ),
    locations = cells_row_groups()
  ) %>%
  # Style pour le titre principal
  tab_style(
    style = list(
      cell_text(weight = "bold"),
      cell_fill(color = "#FFF2CC")   # beige clair / jaune pâle
    ),
    locations = cells_title(groups = "title")
  )%>%
  tab_source_note(source_note = md("**Source : Enquête auprès des OR 2025**"))
gt_tab

```

