---
output: html_document
editor_options: 
  chunk_output_type: console
---

# Description de l'enquête

::: {.callout-warning}
## Travail de vérification en cours
Les résultats présentés ci-dessous sont provisoires, et sont susceptibles de faire l'objet de corrections.
:::

```{r setup_desc}
#| include: false
library(tidyverse)
library(haven)
library(labelled)
library(gt)
library(readODS)
library(tmap)
library(sf)
library(lubridate)
library(scales)
library(readxl)
library(wdpar)
```

## Contexte et objectifs

Les Observatoires Ruraux (OR) de Madagascar sont un dispositif d'enquête longitudinale auprès de ménages ruraux, mis en place à partir de 1995 dans le cadre du réseau des observatoires ruraux coordonné par l'IRD et l'INSTAT, puis le Ministère de l'agriculture. Deux OR font l'objet de cette campagne d'enquête en 2025 :

- **Alaotra**, situé dans la région Alaotra-Mangoro, dans les districts d'Ambatondrazaka et d'Amparafaravola. L'Alaotra est le premier grenier à riz de Madagascar, caractérisé par de vastes plaines irriguées et des périmètres aménagés.
- **Marovoay** , situé dans la région Boeny, dans le district de Marovoay. Marovoay constitue le deuxième pôle rizicole du pays, avec une production reposant sur l'irrigation par les eaux du fleuve Betsiboka.

Ces deux observatoires ont été enquêtés de manière régulière entre 1995 et 2014 (Marovoay) et 1999 et 2014 (Alaotra), avec une seule interruption l'année 2009 en raison de la crise politique qui a secoué le pays. La campagne 2025, réalisée par le projet BETSAKA, renoue avec ce suivi après une interruption de plus de dix ans. L'enquête conserve les instruments et la méthodologie des campagnes antérieures, tout en reprenant des ajustements faits dans le cadre de l'observatoire du Makay en 2022 et 2024, et en les adaptant au contexte actuel.

> Introduire ici un paragraphe qui liste les modifications introduites pour cette campagne : allègement du questionnaire, modules développés pour le Makay qui ont été repris, nouveau formulaire de consentement éclairé...

La période de référence couvre les douze mois précédant l'interview, soit du 1^er^ octobre 2024 au 30 septembre 2025.

## Méthodologie

L'enquête reprend le protocole des campagnes antérieures des Observatoires Ruraux. Le questionnaire ménage couvre l'ensemble des dimensions socio-économiques : démographie, habitat, activités agricoles et non agricoles, foncier, revenus, sécurité alimentaire, environnement et événements climatiques.

Les unités d'observation sont les ménages résidant dans les hameaux échantillonnés. L'échantillon de 2025 vise à reconstituer autant que possible le panel de ménages suivis lors des campagnes précédentes, complété par de nouveaux ménages en remplacement de ceux ayant quitté la zone ou disparus.

Les enquêteurs ont été formés par les superviseurs avant le déploiement sur le terrain. La saisie des données a été réalisée à l'aide de masques de saisie dédiés.

::: {.callout-note}
Le protocole éthique de l'enquête a fait l'objet d'une approbation, présentée en annexe du rapport.
:::



## Localisation des sites enquêtés

Les coordonnées GPS des hameaux enquêtés ont été relevées lors de la campagne. La carte ci-dessous présente la localisation approximative de chaque fokontany, calculée comme le centroïde des hameaux qui le composent. Les deux observatoires se situent dans le nord-ouest (Marovoay) et le centre-est (Alaotra) de Madagascar.

```{r carte_sites}
#| fig-cap: "Localisation approximative des fokontany enquêtés (centroïde des hameaux)"

# --- Centroïdes des fokontany (moyennes des coordonnées GPS des hameaux) ---
# Les coordonnées individuelles des hameaux ne sont pas diffusées pour des
# raisons de confidentialité. Les centroïdes ci-dessous ont été calculés à
# partir du fichier :
#   documentation/Coordonnées_GPS_OR_Alaotra_Marovoay_2025.ods
# Code original de calcul (commenté) :
# gps_alaotra  <- read_ods(
#   "documentation/Coordonnées_GPS_OR_Alaotra_Marovoay_2025.ods",
#   sheet = "Alaotra 2025"
# )
# gps_marovoay <- read_ods(
#   "documentation/Coordonnées_GPS_OR_Alaotra_Marovoay_2025.ods",
#   sheet = "Marovoay 2025"
# )
# parse_dms <- function(dms_str) {
#   s <- str_replace_all(dms_str, "\\n", " ")
#   s <- str_replace_all(s, "[\"\u201d\u2033]", "'")
#   pattern <- "(\\d+)[°](\\d+)'([\\d.]+)'?\\s*([NS])\\s+(\\d+)[°](\\d+)'([\\d.]+)'?\\s*([EW])"
#   m <- str_match(s, pattern)
#   if (is.na(m[1])) return(c(lat = NA_real_, lon = NA_real_))
#   lat <- as.numeric(m[2]) + as.numeric(m[3]) / 60 + as.numeric(m[4]) / 3600
#   if (m[5] == "S") lat <- -lat
#   lon <- as.numeric(m[6]) + as.numeric(m[7]) / 60 + as.numeric(m[8]) / 3600
#   if (m[9] == "W") lon <- -lon
#   c(lat = lat, lon = lon)
# }
# coords_alaotra <- gps_alaotra |>
#   rename(Localisation = 5) |> rowwise() |>
#   mutate(coords = list(parse_dms(Localisation)),
#          lat = coords[["lat"]], lon = coords[["lon"]]) |>
#   ungroup() |> select(Hameaux, Fokontany, lat, lon) |>
#   mutate(Hameaux = str_replace_all(Hameaux, "\\n", " ") |> str_squish(),
#          Observatory = "Alaotra") |> filter(!is.na(lat))
# parse_marovoay <- function(gps_str) {
#   s <- str_replace_all(gps_str, "\\n", " ")
#   lat_match <- str_match(s, "Latitude\\s+(-?[\\d.]+)")
#   lon_match <- str_match(s, "Longitude\\s+(-?[\\d.]+)")
#   c(lat = as.numeric(lat_match[2]), lon = as.numeric(lon_match[2]))
# }
# coords_marovoay <- gps_marovoay |>
#   rename(GPS = `Coordonnées GPS`) |> rowwise() |>
#   mutate(coords = list(parse_marovoay(GPS)),
#          lat = coords[["lat"]], lon = coords[["lon"]]) |>
#   ungroup() |> select(Hameaux, Fokontany, lat, lon) |>
#   mutate(Observatory = "Marovoay") |> filter(!is.na(lat))
# all_coords <- bind_rows(coords_alaotra, coords_marovoay)
# fokontany_centroids <- all_coords |>
#   summarise(lat = mean(lat), lon = mean(lon), n_hameaux = n(),
#             .by = c(Observatory, Fokontany))

fokontany_centroids <- tribble(
  ~Observatory, ~Fokontany,           ~lat,       ~lon, 
  "Alaotra",    "Avaradrano",       -17.805414, 48.469958, 
  "Alaotra",    "Feramanga Atsimo", -17.844153, 48.373383,  
  "Alaotra",    "Mangabe",          -17.879586, 48.405244,  
  "Alaotra",    "Analamiranga",     -17.572375, 48.200017,  
  "Alaotra",    "Maritampona",      -17.603500, 48.207639,  
  "Alaotra",    "Ambohidrony",      -17.729175, 48.208611,  
  "Alaotra",    "Ambatomanga",      -17.741178, 48.200647,  
  "Marovoay",   "Ampijoroa",        -16.233414, 46.477984,  
  "Marovoay",   "Maroala",          -16.228857, 46.539738, 
  "Marovoay",   "Madiromiongana",   -16.086480, 46.749270, 
  "Marovoay",   "Bepako",           -16.163712, 46.658402
)

# Données WDPA
# On télécharge seulement si pas présentes localement
if (!(dir.exists("data/wdpa/"))) {
  wdpa_mdg <- wdpa_fetch("MDG", download_dir = "data/wdpa", wait = TRUE)
  write_rds(wdpa_mdg, "data/wdpa/MDG_protected_areas.rds") 
  wdpa_mdg <- read_rds("data/wdpa/MDG_protected_areas.rds") |>
    filter(str_detect(DESIG, "Ramsar", negate = TRUE)) |>
    filter(str_detect(DESIG, "UNESCO", negate = TRUE)) 
} else {
  wdpa_mdg <- read_rds("data/wdpa/MDG_protected_areas.rds")
}

 wdpa_mdg <- wdpa_mdg  |>
    filter(str_detect(DESIG, "Ramsar", negate = TRUE)) |>
    filter(str_detect(DESIG, "UNESCO", negate = TRUE)) 

if (!file.exists("data/alaotra_protected_area.geojson" )) {
  wdpa_mdg |>
  filter(
    str_detect(NAME, "Alaotra") & 
      str_detect(DESIG, "Ramsar", negate = TRUE)
  ) |> 
    st_write("data/alaotra_protected_area.geojson", delete_dsn = TRUE)

}

if (!file.exists("data/ankarafantsika_protected_area.geojson" )) {
  wdpa_mdg |>
  filter(
    str_detect(NAME, "Ankarafantsika") & 
      str_detect(DESIG, "Ramsar", negate = TRUE)
  ) |> 
    st_write("data/ankarafantsika_protected_area.geojson", delete_dsn = TRUE)
}

pa_alaotra <- st_read("data/alaotra_protected_area.geojson", quiet = TRUE)
pa_ankarafantsika <- st_read("data/ankarafantsika_protected_area.geojson", 
  quiet = TRUE)

# --- Carte interactive avec tmap ---
foko_sf <- st_as_sf(fokontany_centroids, coords = c("lon", "lat"), crs = 4326)

tmap_mode("view")
tm_shape(foko_sf) +
  tm_dots(
    fill = "Observatory",
    fill.scale = tm_scale_categorical(
      values = c("Alaotra" = "#E41A1C", "Marovoay" = "#377EB8")
    ),
    fill.legend = tm_legend(title = "Observatoire"),
    size = 1,
    id = "Fokontany",
    popup.vars = c("Observatoire" = "Observatory", "Fokontany" = "Fokontany")
  ) +
    tm_shape(wdpa_mdg |> mutate(`Couche` = "Aires protégées")) +
    tm_borders(
      col = "Couche",
      col.scale = tm_scale_categorical(values = c("Aires protégées" = "lightgreen")),
      col.legend = tm_legend(title = ""),
      lwd = 2
    ) +
  tm_basemap("OpenStreetMap") +
  tm_scalebar(position = c("left", "bottom"))
```


## Ménages enquêtés

```{r data_loading}
res_deb <- read_dta("data/ROS_MDG_microdata/2025/res_deb.dta")
res_m_a <- read_dta("data/ROS_MDG_microdata/2025/res_m_a.dta")

res_deb <- res_deb |>
  mutate(
    j0 = as.character(j0),
    Observatory = case_when(
      j0 == "3"  ~ "Marovoay",
      j0 == "21" ~ "Alaotra",
      TRUE       ~ j0
    ),
    j4bis = case_when(
      str_starts(str_to_lower(j4), "bepako") ~ "Bepako",
      str_starts(str_to_lower(j4), "ampijoroa") ~ "Ampijoroa",
      str_starts(str_to_lower(j4), "maroala") ~ "Maroala",
      str_starts(str_to_lower(j4), "madiromiongana") ~ "Madiromiongana",
      TRUE ~ j4
    )
  )

res_m_a <- res_m_a |>
  left_join(res_deb |> select(j5, Observatory), by = "j5")
```

Au total, `r nrow(res_deb)` ménages ont été enquêtés : `r sum(res_deb$j0 == "3")` à Marovoay et `r sum(res_deb$j0 == "21")` à Alaotra. Voir @tbl-men-obs.

```{r}
#| tbl-cap: "Répartition des ménages et des individus selon les observatoires"
#| tbl-cap-location: top
#| label: tbl-men-obs

tab <- res_deb |>
  group_by(Observatory) |>
  summarise(n_menages = n_distinct(j5), .groups = "drop") |>
  left_join(
    res_m_a |>
      group_by(Observatory) |>
      summarise(n_individus = n(), .groups = "drop"),
    by = "Observatory"
  ) |>
  arrange(desc(n_menages)) |>
  mutate(
    Pourcent_menages   = round(n_menages / sum(n_menages) * 100, 1),
    Pourcent_individus = round(n_individus / sum(n_individus) * 100, 1)
  )

tab <- tab |>
  add_row(
    Observatory        = "Ensemble",
    n_menages          = sum(tab$n_menages),
    Pourcent_menages   = 100,
    n_individus        = sum(tab$n_individus),
    Pourcent_individus = 100
  )

gt(tab) |>
  fmt_number(columns = c(n_menages, n_individus), sep_mark = " ", decimals = 0) |>
  fmt_number(columns = c(Pourcent_menages, Pourcent_individus), decimals = 1) |>
  cols_label(
    Observatory        = "Observatoire",
    n_menages          = "Ménages",
    Pourcent_menages   = "% ménages",
    n_individus        = "Individus",
    Pourcent_individus = "% individus"
  ) |>
  tab_style(
    style = list(cell_text(weight = "bold"), cell_fill(color = "#DCDCDC")),
    locations = cells_column_labels(columns = everything())
  ) |>
  tab_style(
    style = list(cell_text(weight = "bold"), cell_fill(color = "#B0E0E6")),
    locations = cells_body(rows = Observatory == "Ensemble")
  ) |>
  tab_source_note(source_note = md("**Source : Enquête auprès des OR 2025**"))
```

### Dénombrement et taux de sondage

Le dénombrement préalable à l'enquête a recensé l'ensemble des ménages résidant dans les hameaux échantillonnés. Le @tbl-denombrement confronte le nombre de ménages dénombrés au nombre de ménages effectivement enquêtés. Le taux de sondage global est de l'ordre de 18 %.

```{r}
#| tbl-cap: "Dénombrement et taux de sondage par observatoire"
#| tbl-cap-location: top
#| label: tbl-denombrement

# --- Lecture et nettoyage du fichier de dénombrement ---
al_raw <- read_excel("data/Synthèse Dénombrement OR 2025.xlsx", sheet = "ALAOTRA ")
mr_raw <- read_excel("data/Synthèse Dénombrement OR 2025.xlsx", sheet = "MAROVOAY ")

clean_enum <- function(df, obs_name) {
  df |>
    mutate(`Nbr Mén E` = as.character(`Nbr Mén E`)) |>
    filter(!(Fokontany %in% "TOTAL") | is.na(Fokontany)) |>
    fill(Fokontany, .direction = "down") |>
    filter(!is.na(`Nbr toit D`)) |>
    mutate(Observatory = obs_name)
}

enum_all <- bind_rows(
  clean_enum(al_raw, "Alaotra"),
  clean_enum(mr_raw, "Marovoay")
)

enum_obs <- enum_all |>
  summarise(
    Toits = sum(`Nbr toit D`, na.rm = TRUE),
    Ménages_dénombrés = sum(`Nbr ménage D`, na.rm = TRUE),
    .by = Observatory
  ) |>
  left_join(
    res_deb |> count(Observatory, name = "Ménages_enquêtés"),
    by = "Observatory"
  ) |>
  mutate(`Taux de sondage (%)` = round(Ménages_enquêtés / Ménages_dénombrés * 100, 1))

enum_obs |>
  gt() |>
  fmt_number(columns = c(Toits, Ménages_dénombrés, Ménages_enquêtés),
             sep_mark = " ", decimals = 0) |>
  fmt_number(columns = `Taux de sondage (%)`, decimals = 1) |>
  cols_label(
    Observatory = "Observatoire",
    Toits = "Toits dénombrés",
    Ménages_dénombrés = "Ménages dénombrés",
    Ménages_enquêtés = "Ménages enquêtés"
  ) |>
  tab_style(
    style = list(cell_text(weight = "bold"), cell_fill(color = "#DCDCDC")),
    locations = cells_column_labels(columns = everything())
  ) |>
  tab_source_note(
    source_note = md("**Source : Synthèse Dénombrement OR 2025 & Enquête auprès des OR 2025**")
  )
```

### Répartition par hameau

Le @tbl-men-hameau détaille le nombre de ménages enquêtés dans chacun des hameaux, regroupés par site au sein de chaque observatoire.

```{r}
#| tbl-cap: "Répartition des ménages enquêtés par hameau"
#| tbl-cap-location: top
#| label: tbl-men-hameau

tab_ham <- res_deb |>
  group_by(Observatory, j4bis) |>
  summarise(n = n_distinct(j5), .groups = "drop_last") |>
  mutate(Percent = round(n / sum(n) * 100, 1)) |>
  ungroup()

totals <- tab_ham |>
  group_by(Observatory) |>
  summarise(j4bis = "Ensemble", n = sum(n), Percent = 100)

tab_ham <- bind_rows(tab_ham, totals) |>
  arrange(Observatory, desc(j4bis != "Ensemble"), desc(n))

gt(tab_ham, groupname_col = "Observatory") |>
  fmt_number(columns = Percent, decimals = 1) |>
  cols_label(j4bis = "Hameau", n = "Ménages", Percent = "% obs.") |>
  tab_style(
    style = list(cell_text(weight = "bold"), cell_fill(color = "#B0E0E6")),
    locations = cells_row_groups()
  ) |>
  tab_style(
    style = list(cell_text(weight = "bold"), cell_fill(color = "#DCDCDC")),
    locations = cells_column_labels(columns = everything())
  ) |>
  tab_style(
    style = list(cell_text(weight = "bold"), cell_fill(color = "#CECECE")),
    locations = cells_body(rows = j4bis == "Ensemble")
  ) |>
  tab_source_note(source_note = md("**Source : Enquête auprès des OR 2025**"))
```


## Déroulement de l'enquête

### Période de collecte

Les entretiens se sont déroulés entre début octobre et mi-novembre 2025. Un entretien isolé a été réalisé à Marovoay le 3 septembre ; il est exclu du chronogramme ci-dessous qui ne retient que les dates à partir du 1^er^ octobre 2025. Le @fig-chronogramme présente l'évolution cumulée du nombre d'entretiens réalisés.

```{r}
#| fig-cap: "Fréquences cumulées des entretiens par observatoire (à partir du 1er octobre 2025)"
#| fig-width: 10
#| fig-height: 5
#| label: fig-chronogramme

chrono <- res_deb |>
  mutate(
    j14_str = sprintf("%08d", as.integer(j14)),
    date_interview = dmy(j14_str)
  ) |>
  filter(!is.na(date_interview), date_interview >= as.Date("2025-10-01")) |>
  count(Observatory, date_interview) |>
  arrange(Observatory, date_interview) |>
  mutate(cumul = cumsum(n), .by = Observatory)

ggplot(chrono, aes(x = date_interview, y = cumul, color = Observatory)) +
  geom_line(linewidth = 0.8) +
  geom_point(size = 1.5) +
  scale_x_date(
    date_breaks = "1 week", date_labels = "%d %b",
    expand = expansion(mult = c(0.01, 0.01))
  ) +
  labs(x = NULL, y = "Nombre cumulé d'entretiens", color = "Observatoire") +
  theme_minimal() +
  theme(axis.text.x = element_text(angle = 45, hjust = 1))
```

```{r}
#| tbl-cap: "Période de collecte par observatoire"
#| label: tbl-periode

res_deb |>
  mutate(
    j14_str = sprintf("%08d", as.integer(j14)),
    date_interview = dmy(j14_str)
  ) |>
  filter(date_interview >= as.Date("2025-10-01")) |>
  group_by(Observatory) |>
  summarise(
    Début = min(date_interview, na.rm = TRUE),
    Fin   = max(date_interview, na.rm = TRUE),
    `Jours d'enquête` = n_distinct(date_interview),
    Ménages = n(),
    .groups = "drop"
  ) |>
  gt() |>
  cols_label(Observatory = "Observatoire") |>
  fmt_date(columns = c(Début, Fin), date_style = "day_month_year") |>
  tab_style(
    style = list(cell_text(weight = "bold"), cell_fill(color = "#DCDCDC")),
    locations = cells_column_labels(columns = everything())
  ) |>
  tab_source_note(source_note = md("**Source : Enquête auprès des OR 2025**"))
```

### Équipe d'enquête

L'enquête a mobilisé 20 enquêteurs (10 par observatoire), encadrés par 6 superviseurs (3 par observatoire). La saisie des questionnaires a été assurée par 4 opérateurs. Le @fig-enqueteurs présente le nombre de questionnaires réalisés par chaque enquêteur (identifié par un code anonyme).

```{r}
#| fig-cap: "Nombre de questionnaires par enquêteur et observatoire"
#| fig-width: 9
#| fig-height: 5
#| label: fig-enqueteurs

enq <- res_deb |>
  mutate(Enquêteur = paste0("E", sprintf("%02d", j1))) |>
  count(Observatory, Enquêteur)

ggplot(enq, aes(x = fct_reorder(Enquêteur, n), y = n, fill = Observatory)) +
  geom_col() +
  coord_flip() +
  facet_wrap(~Observatory, scales = "free_y") +
  labs(x = NULL, y = "Questionnaires réalisés", fill = "Observatoire") +
  theme_minimal() +
  theme(legend.position = "none")
```

```{r}
#| tbl-cap: "Nombre de questionnaires supervisés par superviseur"
#| label: tbl-superviseurs

res_deb |>
  mutate(Superviseur = paste0("S", sprintf("%02d", j3))) |>
  count(Observatory, Superviseur) |>
  pivot_wider(names_from = Observatory, values_from = n, values_fill = 0) |>
  gt() |>
  tab_style(
    style = list(cell_text(weight = "bold"), cell_fill(color = "#DCDCDC")),
    locations = cells_column_labels(columns = everything())
  ) |>
  tab_source_note(source_note = md("**Source : Enquête auprès des OR 2025**"))
```

```{r}
#| tbl-cap: "Nombre de questionnaires saisis par opérateur de saisie"
#| label: tbl-saisie

res_deb |>
  mutate(Opérateur = paste0("OP", sprintf("%02d", j2))) |>
  count(Opérateur, name = "Questionnaires") |>
  gt() |>
  tab_style(
    style = list(cell_text(weight = "bold"), cell_fill(color = "#DCDCDC")),
    locations = cells_column_labels(columns = everything())
  ) |>
  tab_source_note(source_note = md("**Source : Enquête auprès des OR 2025**"))
```

