---
output: html_document
editor_options: 
  chunk_output_type: console
---

# Description

```{r data_loading}
library(tidyverse)
library(haven)
library(dplyr)
library (gt) # Easily create presentation - ready display tables

# Loading observatories data
res_deb <- read_dta("data/res_deb.dta")
# Loading household data
res_m_a <- read_dta("data/res_m_a.dta")
```



Il s'agit d'un chapitre préliminaire decrivant le déroulement de l'enquête ainsi que les methodologies déployées.

Cette partie inclut des tables et figures sur :

-   carte des localités enquêtées (avec coordonnées GPS saisies)

-   dénombrement par localité

-   nombre de ménages enquêtés par localité

-   Taux de couverture des localités (nombre dobservations res-deb.dta / dénombrement de la localité)

-   chronogramme des enquêtes (à partir des dates saisies dans les questionnaires)

-   nombre de questionnaire par enquêteur (anonymisés) et par agent de saisie

On introduit avec une présentation des deux ORs Alaotra et Marovoay.

Contexte notamment 02 greniers à riz et APs.

Lien avec les ORs de 1995-2015

Période de l'enquête : 01 octobre - 15 novembre 2025

Période de référence : 01 octobre 2024 - 30 septembre 2025

Présentation de la division administrative de Marovoay et Alaotra : région, district, commune, fokontany et hameau

Zone de dénombrement / d'enquête =\> hameau

Carte de Marovoay et d'Alaotra

Méthodologie :

Ethique =\> Approbation éthique en annexe

Formation des superviseurs, des enquêteurs sur terrain, pas de formation pour les agents de saisie

Selection des zones d'études

Echantillonnage

Nombre de ménages enquêtés par observatoire. Voir @tbl-men-obs.


```{r}
#| tbl-cap: |
#|    Répartition des ménages selon les observatoires.     
#|    Source : enquête
#| tbl-cap-location: bottom
#| label: tbl-men-obs

# Tableau de répartition des ménages selon les observatoires
tab <- res_deb %>%
  group_by(j0) %>%
  summarise(n = n_distinct(j5), .groups = "drop") %>%
  arrange(desc(n)) %>%
  mutate(
    Percent = round(n / sum(n) * 100, 1),
    j0 = as.character(j0),
    Observatory = case_when(
      j0 == "3"  ~ "Marovoay",
      j0 == "21" ~ "Alaotra",
      TRUE       ~ j0
    )
  ) %>%
  select(Observatory, n, Percent)

tab <- tab %>% 
  tibble::add_row(Observatory = "Total", n = sum(tab$n), Percent = sum(tab$Percent, na.rm = TRUE))

# Créer un tableau avec gt 
gt_tab <- gt(tab) %>% 
  tab_header( 
    title = "Répartition des ménages selon les observatoires",
    ) %>% 
  fmt_number( 
    columns = Percent, 
    decimals = 0, 
    suffixing = TRUE ) %>%
  tab_footnote( 
    footnote = "Percent (%)", 
    locations = cells_column_labels(columns = Percent) 
    )
gt_tab 
```

=\> A ajouter dans les tableaux : les sous-totaux

Nombre de ménages enquêtés par hameaux

```{r}
# Tableau de répartition des ménages enquêtés par hameau selon les observatoires
tab <- res_deb %>%
    mutate(
    j4bis = case_when(
      str_starts(str_to_lower(j4), "bepako") ~ "Bepako",
      str_starts(str_to_lower(j4), "ampijoroa") ~ "Ampijoroa",
      str_starts(str_to_lower(j4), "maroala") ~ "Maroala",
      str_starts(str_to_lower(j4), "madiromiongana") ~ "Madiromiongana",
      TRUE ~ j4
    ),
    j0 = as.character(j0),
    Observatory = case_when(
      j0 == "3"  ~ "Marovoay",
      j0 == "21" ~ "Alaotra",
      TRUE       ~ j0
    )
  ) %>%
  group_by(Observatory,j4bis) %>%
  summarise(n = n_distinct(j5), .groups = "drop") %>%
  arrange(desc(n)) %>%
  mutate(
    Percent = round(n / sum(n) * 100, 1) 
  ) %>% 
  select(Observatory,j4bis, n, Percent)

tab <- tab %>% 
  tibble::add_row(Observatory = "Total", n = sum(tab$n), Percent = sum(tab$Percent, na.rm = TRUE))

# Créer un tableau avec gt 
gt_tab <- gt(tab) %>% 
  tab_header( 
    title = "Répartition des ménages par hameau selon les observatoires",
    ) %>% 
  fmt_number( 
    columns = Percent, 
    decimals = 0, 
    suffixing = TRUE ) %>%
  tab_footnote( 
    footnote = "Percent (%)", 
    locations = cells_column_labels(columns = Percent) 
    ) %>% 
  cols_label( 
    j4bis = "Hameau" )
gt_tab 
```

=\> A ajouter dans les tableaux :

-   une colonne avec les nombres de ménages enquêtés,

-   les sous-totaux

-   la totale
