---
output: html_document
editor_options: 
  chunk_output_type: console
---

# Représentativité et pondération {#sec-representativite}

::: {.callout-warning}
## Travail de vérification en cours
Les résultats présentés ci-dessous sont provisoires, et sont susceptibles de faire l'objet de corrections.
:::

Ce chapitre propose un diagnostic de la représentativité de l'échantillon 2025 et discute des stratégies de pondération envisageables. L'enjeu est double : (i) corriger les biais d'échantillonnage liés aux taux de sondage inégaux entre hameaux et (ii) évaluer dans quelle mesure l'échantillon est représentatif de la population des zones d'étude, en s'appuyant sur le dénombrement et sur le RGPH 2018 [@instat2020rgph].

L'approche s'appuie sur les méthodes standards d'inférence à partir d'enquêtes par sondage [@lumley2010 ; @sarndal2003] et le package `survey` pour R [@lumley2004 ; @lumley2023survey]. Une vue d'ensemble des outils disponibles est proposée par la CRAN Task View *Official Statistics* [@cran_officialstats].

```{r setup_repr}
#| include: false
library(tidyverse)
library(haven)
library(labelled)
library(gt)
library(readxl)
library(survey)

source("utils/helpers_report.R")
source("utils/sites.R")

# Traitement des strates singleton (hameaux avec un seul ménage enquêté)
options(survey.lonely.psu = "adjust")
```

## Plan de sondage

### Structure de l'échantillon

Les observatoires ruraux reposent sur un plan de sondage à deux degrés dans lequel les hameaux constituent les unités primaires de sondage (UPS) et les ménages les unités secondaires. Au sein de chaque UPS, un tirage systématique est opéré à partir de la liste de dénombrement.

En 2025, après dix ans d'interruption, l'échantillon a été reconstitué via un nouveau dénombrement exhaustif suivi d'un tirage de ménages. Une partie des ménages tirés sont d'anciens ménages du panel (identifiés par leur numéro), tandis que d'autres sont entièrement nouveaux. Cette structure mixte implique que les probabilités d'inclusion varient d'un hameau à l'autre.

```{r load_data}
#| include: false
res_deb <- read_dta("data/res_deb.dta") |>
  mutate(
    j0 = as.character(j0),
    Observatory = case_when(
      j0 == "3"  ~ "Marovoay",
      j0 == "21" ~ "Alaotra",
      TRUE       ~ j0
    )
  )

res_m_a <- read_dta("data/res_m_a.dta") |>
  left_join(res_deb |> select(j5, j0, Observatory), by = "j5")

# Dénombrement
al_raw <- read_excel("data/Synthèse Dénombrement OR 2025.xlsx",
                     sheet = "ALAOTRA ")
mr_raw <- read_excel("data/Synthèse Dénombrement OR 2025.xlsx",
                     sheet = "MAROVOAY ")

clean_enum <- function(df, obs_name) {
  df |>
    mutate(`Nbr Mén E` = as.character(`Nbr Mén E`)) |>
    filter(!(Fokontany %in% "TOTAL") | is.na(Fokontany)) |>
    fill(Fokontany, .direction = "down") |>
    filter(!is.na(`Nbr toit D`)) |>
    mutate(Observatory = obs_name)
}

enum_all <- bind_rows(
  clean_enum(al_raw, "Alaotra"),
  clean_enum(mr_raw, "Marovoay")
)
```

### Taux de sondage par hameau

Le taux de sondage varie sensiblement d'un hameau à l'autre. Pour produire des estimations non biaisées à l'échelle de l'observatoire, chaque ménage doit recevoir une pondération inversement proportionnelle à sa probabilité d'inclusion [@kish1965 ; @lohr2022].

```{r tbl-sampling-rates}
#| tbl-cap: "Taux de sondage par hameau"

# Ménages enquêtés par hameau (j4 = nom du hameau)
enquetes_ham <- res_deb |>
  count(Observatory, j4, name = "n_enquetes")

# Ménages dénombrés par hameau
denom_ham <- enum_all |>
  group_by(Observatory, Hameau) |>
  summarise(
    n_denombrés = sum(`Nbr ménage D`, na.rm = TRUE),
    .groups = "drop"
  )

# Tentative d'appariement
# Les noms de hameaux peuvent différer entre les deux sources.
# Nous construisons une clé normalisée pour faciliter le rapprochement.
normalize_name <- function(x) {
  x |>
    str_to_lower() |>
    stringi::stri_trans_general("Latin-ASCII") |>
    str_squish()
}

enquetes_ham <- enquetes_ham |>
  mutate(key = normalize_name(j4))

denom_ham <- denom_ham |>
  mutate(key = normalize_name(Hameau))

sampling <- denom_ham |>
  left_join(enquetes_ham, by = c("Observatory", "key")) |>
  mutate(
    n_enquetes = replace_na(n_enquetes, 0),
    taux_sondage = ifelse(n_denombrés > 0,
                          round(n_enquetes / n_denombrés * 100, 1), NA_real_),
    poids_base = ifelse(n_enquetes > 0, n_denombrés / n_enquetes, NA_real_)
  )

sampling |>
  select(Observatory, Hameau, n_denombrés, n_enquetes, taux_sondage, poids_base) |>
  arrange(Observatory, Hameau) |>
  gt(groupname_col = "Observatory") |>
  cols_label(
    Hameau = "Hameau",
    n_denombrés = "Ménages dénombrés",
    n_enquetes = "Ménages enquêtés",
    taux_sondage = "Taux de sondage (%)",
    poids_base = "Poids de base"
  ) |>
  fmt_number(columns = c(taux_sondage, poids_base), decimals = 1) |>
  tab_source_note(
    source_note = md("**Source** : Synthèse Dénombrement OR 2025 & Enquête 2025")
  ) |>
  tab_style(
    style = list(cell_text(weight = "bold"), cell_fill(color = "#DCDCDC")),
    locations = cells_column_labels(columns = everything())
  )
```

```{r fig-sampling-rates}
#| fig-cap: "Distribution des taux de sondage par hameau et observatoire"

sampling |>
  filter(!is.na(taux_sondage)) |>
  ggplot(aes(x = reorder(Hameau, taux_sondage), y = taux_sondage,
             fill = Observatory)) +
  geom_col() +
  coord_flip() +
  facet_wrap(~Observatory, scales = "free_y") +
  labs(x = NULL, y = "Taux de sondage (%)", fill = "Observatoire",
       title = "Taux de sondage par hameau") +
  theme_minimal() +
  theme(plot.title = element_text(face = "bold"),
        legend.position = "none")
```

::: {.callout-note}
## Poids de sondage de base

Le poids de base (ou poids de design) de chaque ménage est l'inverse du taux de sondage de son hameau : $w_i = N_h / n_h$, où $N_h$ est le nombre de ménages dénombrés dans le hameau $h$ et $n_h$ le nombre de ménages enquêtés. Ce poids permet d'obtenir des estimations sans biais du total pour l'ensemble de la zone couverte par l'observatoire [@kish1965].
:::

## Objet `svydesign` et estimations pondérées

Nous définissons un objet `svydesign` en spécifiant les hameaux comme strates (le tirage étant systématique au sein de chaque hameau). Dans la mesure où les hameaux sont exhaustivement couverts (il ne s'agit pas d'un tirage d'UPS), on considère chaque hameau comme une strate avec un tirage à un seul degré.

```{r svydesign}
# Rattacher les poids aux données ménages
deb_w <- res_deb |>
  mutate(key = normalize_name(j4)) |>
  left_join(
    sampling |> select(Observatory, key, poids_base, n_denombrés),
    by = c("Observatory", "key")
  ) |>
  mutate(poids_base = replace_na(poids_base, 1))

# Objet svydesign : stratifié par hameau, poids = poids_base
design_or <- svydesign(
  ids = ~1,
  strata = ~j4,
  weights = ~poids_base,
  data = deb_w,
  nest = TRUE
)
```

### Comparaison des estimations pondérées et non pondérées

```{r tbl-weighted-hh-size}
#| tbl-cap: "Taille moyenne des ménages : estimation non pondérée vs. pondérée"

# Taille du ménage (nombre de membres)
hh_size <- res_m_a |>
  count(j0, j5, Observatory, name = "taille")

deb_w2 <- deb_w |>
  left_join(hh_size |> select(j0, j5, taille),
            by = c("j0", "j5"))

design_or2 <- svydesign(
  ids = ~1,
  strata = ~j4,
  weights = ~poids_base,
  data = deb_w2,
  nest = TRUE
)

# Non pondéré
np <- deb_w2 |>
  summarise(
    Moyenne = mean(taille, na.rm = TRUE),
    ET = sd(taille, na.rm = TRUE),
    .by = Observatory
  ) |>
  mutate(Type = "Non pondéré")

# Pondéré
pond_al <- svymean(~taille,
                   subset(design_or2, Observatory == "Alaotra"),
                   na.rm = TRUE)
pond_mr <- svymean(~taille,
                   subset(design_or2, Observatory == "Marovoay"),
                   na.rm = TRUE)

p <- tibble(
  Observatory = c("Alaotra", "Marovoay"),
  Moyenne = c(coef(pond_al), coef(pond_mr)),
  ET = c(SE(pond_al), SE(pond_mr)),
  Type = "Pondéré"
)

bind_rows(np, p) |>
  pivot_wider(names_from = Type, values_from = c(Moyenne, ET),
              names_glue = "{Type}_{.value}") |>
  gt() |>
  cols_label(
    Observatory = "Observatoire",
    `Non pondéré_Moyenne` = "Moyenne",
    `Non pondéré_ET` = "ET / ES",
    `Pondéré_Moyenne` = "Moyenne",
    `Pondéré_ET` = "ET / ES"
  ) |>
  tab_spanner(label = "Non pondéré", columns = starts_with("Non")) |>
  tab_spanner(label = "Pondéré", columns = starts_with("Pond")) |>
  fmt_number(decimals = 2) |>
  tab_source_note(
    source_note = md("ET = écart-type (non pondéré) ; ES = erreur standard (pondéré)")
  ) |>
  tab_style(
    style = list(cell_text(weight = "bold"), cell_fill(color = "#DCDCDC")),
    locations = cells_column_labels(columns = everything())
  )
```

L'écart entre les deux estimations indique dans quelle mesure les taux de sondage inégaux affectent les statistiques. Un écart faible suggère un plan approximativement auto-pondéré ; un écart important justifie l'usage systématique des poids.

## Comparaison avec le RGPH 2018

Pour évaluer la représentativité externe de l'échantillon, nous comparons certaines caractéristiques de l'échantillon OR avec les données du 3^e^ Recensement Général de la Population et de l'Habitation (RGPH-3) de 2018 [@instat2020rgph]. Le RGPH fournit un échantillon de 10 % des ménages et résidents au niveau national.

::: {.callout-note}
## Limites de la comparaison

Le RGPH-3 est un recensement de droit (population résidente habituelle). L'enquête des observatoires, de son côté, interroge les ménages présents dans les hameaux au moment de l'enquête. Les périmètres géographiques ne coïncident pas exactement : le RGPH couvre des communes entières tandis que les OR portent sur des hameaux sélectionnés au sein de ces communes. Les comparaisons ci-dessous doivent donc être lues comme des ordres de grandeur, non comme des tests formels de représentativité.
:::

```{r load_rgph}
#| include: false

# Identification des codes RGPH pour les zones d'étude
# Alaotra-Mangoro = Région 51, Boeny = Région 41
# Les communes exactes seront filtrées si l'information est disponible

rgph_men_path <- "data/RGPH_2018_Madagascar/data/INSTAT_BD_SPSS_MENAGES_10pc_RGPH-3_2018.sav"
rgph_res_path <- "data/RGPH_2018_Madagascar/data/INSTAT_BD_SPSS_RESIDENTS_10pc_RGPH-3_2018.sav"

rgph_available <- file.exists(rgph_men_path) && file.exists(rgph_res_path)
```

```{r tbl-rgph-comparison}
#| eval: !expr rgph_available
#| tbl-cap: "Comparaison OR 2025 vs. RGPH 2018 — Indicateurs clés"

# Chargement RGPH (10% sample)
rgph_men <- read_spss(rgph_men_path)
rgph_res <- read_spss(rgph_res_path)

# Identifier les régions d'intérêt
# REGION 51 = Alaotra-Mangoro, REGION 41 = Boeny
rgph_men_or <- rgph_men |>
  mutate(REGION = as.numeric(REGION)) |>
  filter(REGION %in% c(51, 41)) |>
  mutate(Observatory = ifelse(REGION == 51, "Alaotra", "Marovoay"))

rgph_res_or <- rgph_res |>
  mutate(REGION = as.numeric(REGION)) |>
  filter(REGION %in% c(51, 41)) |>
  mutate(Observatory = ifelse(REGION == 51, "Alaotra", "Marovoay"))

# --- Taille moyenne des ménages (RGPH) ---
rgph_hh_size <- rgph_res_or |>
  count(Observatory, IDMEN, name = "taille") |>
  summarise(Moyenne_RGPH = mean(taille), .by = Observatory)

# Taille moyenne OR
or_hh_size <- hh_size |>
  summarise(Moyenne_OR = mean(taille), .by = Observatory)

# --- Proportion de femmes CM (RGPH) ---
# P03 = lien avec le CM (0 = CM), P05 = sexe (2 = Féminin)
rgph_fem_cm <- rgph_res_or |>
  filter(as.numeric(P03) == 0) |>
  summarise(
    Pct_fem_CM_RGPH = mean(as.numeric(P05) == 2, na.rm = TRUE) * 100,
    .by = Observatory
  )

# Proportion de femmes CM — OR
or_fem_cm <- res_m_a |>
  filter(m6 == 1) |>
  summarise(
    Pct_fem_CM_OR = mean(m4 == 2, na.rm = TRUE) * 100,
    .by = Observatory
  )

# --- Âge moyen du CM (RGPH) ---
# P08 = âge
rgph_age_cm <- rgph_res_or |>
  filter(as.numeric(P03) == 0) |>
  summarise(Age_CM_RGPH = mean(as.numeric(P08), na.rm = TRUE),
            .by = Observatory)

or_age_cm <- res_m_a |>
  filter(m6 == 1) |>
  summarise(Age_CM_OR = mean(m5, na.rm = TRUE), .by = Observatory)

# Assemblage
comparison <- or_hh_size |>
  left_join(rgph_hh_size, by = "Observatory") |>
  left_join(or_fem_cm, by = "Observatory") |>
  left_join(rgph_fem_cm, by = "Observatory") |>
  left_join(or_age_cm, by = "Observatory") |>
  left_join(rgph_age_cm, by = "Observatory")

comparison |>
  gt() |>
  cols_label(
    Observatory = "Observatoire",
    Moyenne_OR = "OR 2025",
    Moyenne_RGPH = "RGPH 2018",
    Pct_fem_CM_OR = "OR 2025",
    Pct_fem_CM_RGPH = "RGPH 2018",
    Age_CM_OR = "OR 2025",
    Age_CM_RGPH = "RGPH 2018"
  ) |>
  tab_spanner(label = "Taille moy. ménage",
              columns = c(Moyenne_OR, Moyenne_RGPH)) |>
  tab_spanner(label = "% femmes CM",
              columns = c(Pct_fem_CM_OR, Pct_fem_CM_RGPH)) |>
  tab_spanner(label = "Âge moyen CM",
              columns = c(Age_CM_OR, Age_CM_RGPH)) |>
  fmt_number(columns = c(Moyenne_OR, Moyenne_RGPH, Age_CM_OR, Age_CM_RGPH),
             decimals = 1) |>
  fmt_number(columns = c(Pct_fem_CM_OR, Pct_fem_CM_RGPH), decimals = 1,
             pattern = "{x} %") |>
  tab_source_note(source_note = md(
    "**Sources** : Enquête OR 2025 ; RGPH-3 2018 (INSTAT), échantillon 10 %.<br>
    RGPH : régions Alaotra-Mangoro et Boeny (ensemble, pas uniquement les communes des OR)."
  )) |>
  tab_style(
    style = list(cell_text(weight = "bold"), cell_fill(color = "#DCDCDC")),
    locations = cells_column_labels(columns = everything())
  )
```

```{r rgph_not_available}
#| eval: !expr '!rgph_available'
#| results: asis

cat("::: {.callout-important}\n## Données RGPH non disponibles\n\n",
    "Les fichiers SPSS du RGPH 2018 n'ont pas été trouvés dans ",
    "`data/RGPH_2018_Madagascar/data/`. La comparaison n'a pas pu être ",
    "effectuée.\n:::\n")
```

## Pistes de calage (calibration)

Au-delà des poids de sondage de base, une **calibration** (ou calage sur marges) permettrait d'ajuster les poids de l'échantillon OR pour que la distribution pondérée de certaines variables auxiliaires corresponde exactement aux totaux connus dans la population [@deville1992 ; @haziza2017]. Les sources de calage envisageables sont :

1. **Dénombrement 2025** : nombre total de ménages et de toits par hameau. Le calage le plus simple consiste à utiliser le poids de base calculé ci-dessus ($w_i = N_h / n_h$), qui cale déjà l'effectif de ménages par hameau.

2. **RGPH 2018** : si les données sont disponibles à un niveau géographique suffisamment fin (district ou commune), on peut caler sur la distribution par sexe, âge ou taille du ménage. Cela corrige les éventuels biais de couverture. L'écart temporel (2018 → 2025) est toutefois une limite.

3. **Enquêtes emploi INSTAT** : les enquêtes nationales sur l'emploi (ENEMPSI) fournissent des distributions régionales de la population active par secteur et catégorie socio-professionnelle (CSP). Un calage sur ces marges améliorerait la représentativité sectorielle de l'échantillon.

La calibration peut être réalisée avec `survey::calibrate()` [@lumley2010] ou la fonction `calib()` du package `sampling` [@cran_officialstats]. La méthode de @deville1992 (calage linéaire, raking ou logit) minimise la distance entre les poids initiaux et les poids finaux tout en respectant les contraintes de marges.

```{r calibration_example}
#| eval: false

# --- Exemple de calibration (non exécuté) ---
# Si l'on dispose des totaux par hameau issus du dénombrement
# et d'une variable auxiliaire (par ex. le nombre de ménages),
# la calibration se ferait ainsi :

# Totaux population par hameau
pop_totals <- sampling |>
  filter(!is.na(n_denombrés)) |>
  transmute(j4 = Hameau, N_h = n_denombrés)

# Calibration (méthode raking)
design_cal <- calibrate(
  design_or,
  formula = ~j4,
  population = pop_totals,
  calfun = "raking"
)

# Les nouveaux poids sont accessibles via weights(design_cal)
```

::: {.callout-tip}
## Recommandations

1. **Usage systématique des poids de base** : pour toutes les statistiques descriptives publiées, appliquer les poids $w_i = N_h / n_h$ afin de corriger les taux de sondage inégaux entre hameaux.
2. **Calibration sur le RGPH** : si les données RGPH au niveau district/commune sont disponibles, un calage sur l'âge, le sexe et la taille du ménage renforcerait la représentativité externe.
3. **Prudence dans les comparaisons temporelles** : la rupture du panel (2015–2025) et le renouvellement complet de l'échantillon empêchent de distinguer les évolutions réelles des effets de composition. Les analyses longitudinales doivent signaler cette limite (cf. @sec-demog-multiyear).
4. **Analyse de sensibilité** : comparer les résultats pondérés et non pondérés pour chaque indicateur clé. Si les écarts sont faibles, le plan est approximativement auto-pondéré et la pondération a un impact limité.
:::

## Références méthodologiques

La littérature sur la pondération et la calibration en enquêtes par sondage est vaste. Voici les ouvrages et articles de référence utilisés dans ce chapitre :

- @kish1965 : fondamentaux du plan de sondage et des poids.
- @sarndal2003 : théorie unifiée de l'estimation assistée par modèle.
- @deville1992 : méthode de calibration (calage sur marges).
- @lumley2010 : guide pratique avec le package `survey` pour R.
- @haziza2017 : revue des méthodes de construction des poids.
- @lohr2022 : manuel de référence sur l'échantillonnage.
- @kott2006 : calage pour corriger la non-réponse.
