---
output: html_document
editor_options: 
  chunk_output_type: console
---

# Caractéristiques socio-démographiques des ménages

Le ménage est l'unité de base de l'enquête. Cette section décrit la composition des ménages, les caractéristiques des chefs de ménage et de leurs membres, ainsi que l'évolution de ces indicateurs.

::: {.callout-warning}
## Travail de vérification en cours
Les résultats présentés ci-dessous sont provisoires, et sont susceptibles de faire l'objet de corrections.
:::

```{r data_loading}
library(tidyverse)
library(haven)
library(gt)
library(labelled)

source("utils/helpers_report.R")
source("utils/sites.R")
source("utils/downloadable_output.R")

res_deb <- read_dta("data/res_deb.dta")
res_m_a <- read_dta("data/res_m_a.dta")

# Merged dataset: all household members with observatory labels
members <- res_deb |>
  left_join(res_m_a, by = "j5") |>
  add_obs() |>
  assign_site()
```

## Description des ménages

### Taille des ménages par observatoire

```{r tbl-men-obs}
#| tbl-cap: "Taille moyenne des ménages par observatoire"

hh_size_obs <- members |>
  summarise(hh_size = n(), .by = c(Observatory, j5)) |>
  summarise(mean_hh_size = mean(hh_size), .by = Observatory)

gt(hh_size_obs) |>
  fmt_number(columns = mean_hh_size, decimals = 2) |>
  cols_label(mean_hh_size = "Taille moyenne", Observatory = "Observatoire") |>
  style_table()
```

```{r dl_tbl_men_obs}
#| echo: false
#| results: asis
dl_tbl_variants("tbl_men_obs", "04", function(d) {
  d |>
    summarise(taille = n(), .by = c(Observatory, j5)) |>
    summarise(`Taille moyenne` = round(mean(taille), 2), .by = Observatory) |>
    rename(Site = Observatory)
}, members)
```

### Taille des ménages par hameau et par observatoire

```{r tbl_men_hameau}
hh_size_hameau <- members |>
  mutate(j4bis = fix_hameau(j4)) |>
  summarise(hh_size = n(), .by = c(Observatory, j4bis, j5)) |>
  summarise(
    n_hh = n(),
    mean_hh_size = mean(hh_size),
    .by = c(Observatory, j4bis)
  )

gt(hh_size_hameau, groupname_col = "Observatory") |>
  tab_header(title = "Taille moyenne des ménages par hameau et selon l'observatoire") |>
  fmt_number(columns = mean_hh_size, decimals = 2) |>
  cols_hide(columns = n_hh) |>
  cols_label(mean_hh_size = "Taille moyenne", j4bis = "Hameau") |>
  style_table()
```

### Structure par âge

#### Au niveau des observatoires

```{r age_obs}
hh_age <- members |>
  mutate(AgeGroup = classify_age_group(m5)) |>
  filter(!is.na(AgeGroup)) |>
  count(Observatory, AgeGroup, name = "n") |>
  mutate(Percent = round(n / sum(n) * 100, 1), .by = Observatory)

gt(hh_age, groupname_col = "Observatory") |>
  tab_header(title = "Répartition des membres du ménage par tranche d'âge") |>
  fmt_number(columns = Percent, decimals = 1) |>
  cols_label(AgeGroup = "Tranche d'âge", n = "Effectif", Percent = "%") |>
  style_table()
```

```{r dl_tbl_age_obs}
#| echo: false
#| results: asis
dl_tbl_variants("tbl_age_obs", "04", function(d) {
  d |>
    mutate(AgeGroup = classify_age_group(m5)) |>
    filter(!is.na(AgeGroup)) |>
    count(Observatory, AgeGroup, name = "Effectif") |>
    mutate(`%` = round(Effectif / sum(Effectif) * 100, 1), .by = Observatory) |>
    rename(Site = Observatory, `Tranche d'âge` = AgeGroup)
}, members)
```

```{r fig_age_obs}
#| fig-cap: "Répartition des membres des ménages par tranche d'âge selon les observatoires"

ggplot(hh_age, aes(x = AgeGroup, y = Percent, fill = AgeGroup)) +
  geom_col(show.legend = FALSE) +
  facet_wrap(~Observatory) +
  labs(x = "Tranche d'âge", y = "%") +
  theme_minimal() +
  theme(axis.text.x = element_text(angle = 45, hjust = 1),
        strip.text = element_text(face = "bold"))
```

```{r dl_fig_age_obs}
#| echo: false
#| results: asis
dl_fig_variants("fig_age_obs", "04", function(d) {
  agg <- d |>
    mutate(AgeGroup = classify_age_group(m5)) |>
    filter(!is.na(AgeGroup)) |>
    count(Observatory, AgeGroup, name = "n") |>
    mutate(Percent = round(n / sum(n) * 100, 1), .by = Observatory)
  ggplot(agg, aes(x = AgeGroup, y = Percent, fill = AgeGroup)) +
    geom_col(show.legend = FALSE) +
    facet_wrap(~Observatory) +
    labs(x = "Tranche d'âge", y = "%") +
    theme_minimal() +
    theme(axis.text.x = element_text(angle = 45, hjust = 1),
          strip.text = element_text(face = "bold"))
}, members)
```

```{r fig_pyramide}
#| fig-cap: "Pyramide des âges des membres des ménages enquêtés par observatoire"

hh_age_sex <- members |>
  mutate(AgeGroup = classify_age_group(m5), Sexe = classify_sex(m4)) |>
  filter(!is.na(Sexe), !is.na(AgeGroup)) |>
  count(Observatory, AgeGroup, Sexe, name = "n") |>
  mutate(
    Percent = round(n / sum(n) * 100, 1),
    Percent = if_else(Sexe == "Homme", -Percent, Percent),
    .by = c(Observatory, Sexe)
  )

ggplot(hh_age_sex, aes(x = AgeGroup, y = Percent, fill = Sexe)) +
  geom_col() +
  coord_flip() +
  facet_wrap(~Observatory) +
  labs(x = "Tranche d'âge", y = "Pourcentage (%)") +
  scale_y_continuous(labels = abs) +
  theme_minimal()
```

```{r dl_fig_pyramide}
#| echo: false
#| results: asis
dl_fig_variants("fig_pyramide", "04", function(d) {
  agg <- d |>
    mutate(AgeGroup = classify_age_group(m5), Sexe = classify_sex(m4)) |>
    filter(!is.na(Sexe), !is.na(AgeGroup)) |>
    count(Observatory, AgeGroup, Sexe, name = "n") |>
    mutate(
      Percent = round(n / sum(n) * 100, 1),
      Percent = if_else(Sexe == "Homme", -Percent, Percent),
      .by = c(Observatory, Sexe)
    )
  ggplot(agg, aes(x = AgeGroup, y = Percent, fill = Sexe)) +
    geom_col() +
    coord_flip() +
    facet_wrap(~Observatory) +
    labs(x = "Tranche d'âge", y = "Pourcentage (%)") +
    scale_y_continuous(labels = abs) +
    theme_minimal()
}, members)
```

### Origine des CM et conjoints

Variables concernées : m6 (lien de parenté, 1 = CM, 2 = conjoint), m3 (origine).

```{r origine}
make_origin_table(members, m3, classify_origin, "Origine",
                  "Origine des chefs de ménage et conjoints par observatoire")
```

```{r dl_tbl_origine}
#| echo: false
#| results: asis
dl_tbl_variants("tbl_origine", "04", function(d) {
  d |>
    filter(m6 %in% c(1, 2)) |>
    mutate(Type = if_else(m6 == 1, "CM", "Conjoint"),
           Origine = classify_origin(m3)) |>
    filter(!is.na(Origine)) |>
    count(Observatory, Type, Origine) |>
    mutate(`%` = round(n / sum(n) * 100, 1), .by = c(Observatory, Type)) |>
    rename(Site = Observatory, Effectif = n)
}, members)
```

```{r fig_origine}
make_origin_histogram(members, m3, classify_origin, "Origine",
                      "Distribution de l'origine des CM et conjoints")
```

```{r dl_fig_origine}
#| echo: false
#| results: asis
dl_fig_variants("fig_origine", "04", function(d) {
  make_origin_histogram(d, m3, classify_origin, "Origine",
                        "Distribution de l'origine des CM et conjoints")
}, members)
```

### Région d'origine

```{r homeland}
# Homeland variable (m3a) - use labels from Stata
homeland_labels <- members |>
  filter(m6 %in% c(1, 2), !is.na(m3a)) |>
  mutate(
    Homeland = iconv(as.character(labelled::to_factor(m3a)), from = "latin1", to = "UTF-8")
  )

homeland_tbl <- homeland_labels |>
  mutate(Member_Type = if_else(m6 == 1, "Chef de ménage", "Conjoint")) |>
  count(Observatory, Member_Type, Homeland) |>
  mutate(pct = round(n / sum(n) * 100, 1), .by = c(Observatory, Member_Type)) |>
  tidyr::complete(Observatory, Member_Type, Homeland, fill = list(n = 0, pct = 0)) |>
  pivot_wider(names_from = Member_Type, values_from = c(n, pct),
              names_glue = "{Member_Type}_{.value}", values_fill = 0) |>
  rename(`Chef N` = `Chef de ménage_n`, `Chef %` = `Chef de ménage_pct`,
         `Conjoint N` = Conjoint_n, `Conjoint %` = Conjoint_pct) |>
  select(Observatory, Homeland, `Chef N`, `Chef %`, `Conjoint N`, `Conjoint %`)

gt(homeland_tbl, groupname_col = "Observatory") |>
  tab_header(title = "Région d'origine des CM et conjoints", subtitle = "Effectifs et pourcentages") |>
  cols_label(Homeland = "Région", `Chef N` = "N", `Chef %` = "%",
             `Conjoint N` = "N", `Conjoint %` = "%") |>
  tab_spanner(label = "Chefs de ménage", columns = c(`Chef N`, `Chef %`)) |>
  tab_spanner(label = "Conjoints", columns = c(`Conjoint N`, `Conjoint %`)) |>
  fmt_number(columns = c(`Chef N`, `Conjoint N`), decimals = 0) |>
  fmt_number(columns = c(`Chef %`, `Conjoint %`), decimals = 1) |>
  style_table()
```

```{r dl_tbl_homeland}
#| echo: false
#| results: asis
dl_tbl_variants("tbl_homeland", "04", function(d) {
  d |>
    filter(m6 %in% c(1, 2), !is.na(m3a)) |>
    mutate(Type = if_else(m6 == 1, "CM", "Conjoint"),
           Région = iconv(as.character(labelled::to_factor(m3a)), from = "latin1", to = "UTF-8")) |>
    count(Observatory, Type, Région) |>
    mutate(`%` = round(n / sum(n) * 100, 1), .by = c(Observatory, Type)) |>
    rename(Site = Observatory, Effectif = n)
}, members)
```

```{r fig_homeland}
homeland_labels |>
  mutate(Member_Type = if_else(m6 == 1, "Chef de ménage", "Conjoint")) |>
  count(Observatory, Member_Type, Homeland) |>
  mutate(pct = round(n / sum(n) * 100, 1), .by = c(Observatory, Member_Type)) |>
  ggplot(aes(x = reorder(Homeland, pct), y = pct, fill = Member_Type)) +
  geom_col(position = "dodge") +
  coord_flip() +
  facet_wrap(~Observatory) +
  labs(title = "Région d'origine des CM et conjoints",
       x = "Région", y = "%", fill = NULL) +
  theme_minimal() +
  theme(plot.title = element_text(hjust = 0.5, face = "bold"))
```

```{r dl_fig_homeland}
#| echo: false
#| results: asis
dl_fig_variants("fig_homeland", "04", function(d) {
  d |>
    filter(m6 %in% c(1, 2), !is.na(m3a)) |>
    mutate(Member_Type = if_else(m6 == 1, "Chef de ménage", "Conjoint"),
           Homeland = iconv(as.character(labelled::to_factor(m3a)), from = "latin1", to = "UTF-8")) |>
    count(Observatory, Member_Type, Homeland) |>
    mutate(pct = round(n / sum(n) * 100, 1), .by = c(Observatory, Member_Type)) |>
    ggplot(aes(x = reorder(Homeland, pct), y = pct, fill = Member_Type)) +
    geom_col(position = "dodge") +
    coord_flip() +
    facet_wrap(~Observatory) +
    labs(title = "Région d'origine des CM et conjoints",
         x = "Région", y = "%", fill = NULL) +
    theme_minimal() +
    theme(plot.title = element_text(hjust = 0.5, face = "bold"))
}, members)
```

### Raison d'installation

```{r raison}
make_origin_table(members, mg4a, classify_reason, "Raison",
                  "Raison d'implantation des CM et conjoints par observatoire")
```

```{r dl_tbl_raison}
#| echo: false
#| results: asis
dl_tbl_variants("tbl_raison", "04", function(d) {
  d |>
    filter(m6 %in% c(1, 2)) |>
    mutate(Type = if_else(m6 == 1, "CM", "Conjoint"),
           Raison = classify_reason(mg4a)) |>
    filter(!is.na(Raison)) |>
    count(Observatory, Type, Raison) |>
    mutate(`%` = round(n / sum(n) * 100, 1), .by = c(Observatory, Type)) |>
    rename(Site = Observatory, Effectif = n)
}, members)
```

```{r fig_raison}
make_origin_histogram(members, mg4a, classify_reason, "Raison",
                      "Distribution des raisons d'implantation des CM et conjoints")
```

```{r dl_fig_raison}
#| echo: false
#| results: asis
dl_fig_variants("fig_raison", "04", function(d) {
  make_origin_histogram(d, mg4a, classify_reason, "Raison",
                        "Distribution des raisons d'implantation des CM et conjoints")
}, members)
```

## Caractéristiques des chefs de ménages

### Caractéristiques socio-démographiques

```{r cm_chars}
cm <- members |> filter(m6 == 1)

# --- Sexe ---
sexe_table <- cm |>
  mutate(Sexe = classify_sex(m4)) |>
  count(Observatory, Sexe) |>
  mutate(pct = round(n / sum(n) * 100, 1), .by = Observatory) |>
  mutate(Valeur = paste0(n, " (", pct, "%)")) |>
  select(Observatory, Sexe, Valeur) |>
  pivot_wider(names_from = Observatory, values_from = Valeur, values_fill = "-") |>
  mutate(Caractéristique = "Sexe", .before = Sexe) |>
  rename(Catégorie = Sexe)

# --- Âge ---
age_table <- cm |>
  summarise(
    Médiane = median(m5, na.rm = TRUE),
    Moyenne = round(mean(m5, na.rm = TRUE), 1),
    Mode = as.numeric(names(sort(table(m5), decreasing = TRUE)[1])),
    Minimum = min(m5, na.rm = TRUE),
    Maximum = max(m5, na.rm = TRUE),
    .by = Observatory
  ) |>
  pivot_longer(-Observatory, names_to = "Statistique", values_to = "Valeur") |>
  pivot_wider(names_from = Observatory, values_from = Valeur) |>
  mutate(
    Statistique = factor(Statistique, levels = c("Minimum", "Mode", "Médiane", "Moyenne", "Maximum"))
  ) |>
  arrange(Statistique) |>
  mutate(across(c(Alaotra, Marovoay), \(x) as.character(round(x, 0)))) |>
  mutate(Caractéristique = "Âge", .before = Statistique) |>
  rename(Catégorie = Statistique)

# --- Statut matrimonial ---
statut_table <- cm |>
  mutate(Statut = classify_marital(m7)) |>
  count(Observatory, Statut) |>
  mutate(pct = round(n / sum(n) * 100, 1), .by = Observatory) |>
  select(Observatory, Statut, pct) |>
  pivot_wider(names_from = Observatory, values_from = pct, values_fill = 0) |>
  mutate(across(c(Alaotra, Marovoay), \(x) paste0(x, "%"))) |>
  mutate(Caractéristique = "Statut matrimonial", .before = Statut) |>
  rename(Catégorie = Statut)

# --- Combined table ---
hh_combined <- bind_rows(sexe_table, age_table, statut_table)

gt(hh_combined, groupname_col = "Caractéristique") |>
  tab_header(title = "Caractéristiques des chefs de ménage") |>
  cols_label(Catégorie = "Catégorie", Alaotra = "Alaotra", Marovoay = "Marovoay") |>
  tab_footnote(
    footnote = "Sexe et Statut matrimonial : effectifs et pourcentages. Âge : statistiques descriptives.",
    locations = cells_title(groups = "title")
  ) |>
  style_table()
```

```{r dl_tbl_cm_chars}
#| echo: false
#| results: asis
dl_tbl_variants("tbl_cm_chars", "04", function(d) {
  cm <- d |> filter(m6 == 1)
  sexe <- cm |>
    mutate(Catégorie = classify_sex(m4)) |>
    count(Observatory, Catégorie) |>
    mutate(`%` = round(n / sum(n) * 100, 1), .by = Observatory) |>
    mutate(Variable = "Sexe") |>
    rename(Site = Observatory, Effectif = n)
  age <- cm |>
    summarise(Médiane = median(m5, na.rm = TRUE),
              Moyenne = round(mean(m5, na.rm = TRUE), 1),
              .by = Observatory) |>
    pivot_longer(-Observatory, names_to = "Catégorie", values_to = "Effectif") |>
    mutate(Variable = "Âge", `%` = NA_real_) |>
    rename(Site = Observatory)
  statut <- cm |>
    mutate(Catégorie = classify_marital(m7)) |>
    count(Observatory, Catégorie) |>
    mutate(`%` = round(n / sum(n) * 100, 1), .by = Observatory) |>
    mutate(Variable = "Statut matrimonial") |>
    rename(Site = Observatory, Effectif = n)
  bind_rows(sexe, age, statut) |>
    select(Site, Variable, Catégorie, Effectif, `%`)
}, members)
```

### Niveau d'éducation

#### Niveau d'éducation du Chef de ménage

```{r cm_educ}
cm_educ <- cm |>
  mutate(Niv_education = classify_education(s3a) |> replace_na("Inconnu")) |>
  count(Observatory, Niv_education) |>
  mutate(pct = round(n / sum(n) * 100, 1), .by = Observatory) |>
  mutate(Valeur = paste0(n, " (", pct, "%)")) |>
  select(Observatory, Niv_education, Valeur) |>
  pivot_wider(names_from = Observatory, values_from = Valeur, values_fill = "-")

gt(cm_educ) |>
  tab_header(title = "Répartition des chefs de ménage selon leur niveau d'éducation") |>
  cols_label(Niv_education = "Niveau d'éducation") |>
  style_table()
```

```{r dl_tbl_cm_educ}
#| echo: false
#| results: asis
dl_tbl_variants("tbl_cm_educ", "04", function(d) {
  d |> filter(m6 == 1) |>
    mutate(Niv_education = classify_education(s3a) |> replace_na("Inconnu")) |>
    count(Observatory, Niv_education) |>
    mutate(`%` = round(n / sum(n) * 100, 1), .by = Observatory) |>
    rename(Site = Observatory, Effectif = n)
}, members)
```

#### Niveau d'éducation des chefs de ménages par sexe

```{r cm_educ_sex}
cm_educ_sex <- cm |>
  mutate(
    Sexe = classify_sex(m4),
    Niv_education = classify_education(s3a) |> replace_na("Inconnu")
  ) |>
  count(Observatory, Sexe, Niv_education) |>
  mutate(pct = round(n / sum(n) * 100, 1), .by = c(Observatory, Sexe)) |>
  mutate(Valeur = paste0(n, " (", pct, "%)")) |>
  select(Observatory, Sexe, Niv_education, Valeur) |>
  pivot_wider(names_from = c(Observatory, Sexe), values_from = Valeur,
              names_glue = "{Observatory}_{Sexe}", values_fill = "-")

gt(cm_educ_sex) |>
  tab_header(title = "Répartition des CM selon le niveau d'éducation et le sexe") |>
  cols_label(Niv_education = "Niveau d'éducation",
             Alaotra_Homme = "Homme", Alaotra_Femme = "Femme",
             Marovoay_Homme = "Homme", Marovoay_Femme = "Femme") |>
  tab_spanner(label = "Alaotra", columns = c(Alaotra_Homme, Alaotra_Femme)) |>
  tab_spanner(label = "Marovoay", columns = c(Marovoay_Homme, Marovoay_Femme)) |>
  tab_footnote(
    footnote = "Pourcentages calculés par rapport au total des CM de chaque sexe et observatoire.",
    locations = cells_title(groups = "title")
  ) |>
  style_table()
```

```{r dl_tbl_cm_educ_sex}
#| echo: false
#| results: asis
dl_tbl_variants("tbl_cm_educ_sex", "04", function(d) {
  d |> filter(m6 == 1) |>
    mutate(Sexe = classify_sex(m4),
           Niv_education = classify_education(s3a) |> replace_na("Inconnu")) |>
    count(Observatory, Sexe, Niv_education) |>
    mutate(`%` = round(n / sum(n) * 100, 1), .by = c(Observatory, Sexe)) |>
    rename(Site = Observatory, Effectif = n)
}, members)
```

### Alphabétisation des chefs de ménage

```{r cm_literacy_helpers}
#| include: false

# Helper: literacy table by observatory
literacy_table_obs <- function(data, title_text) {
  data |>
    count(Observatory, name = "n") |>
    gt() |>
    tab_header(title = title_text) |>
    cols_label(Observatory = "Observatoire", n = "Effectif") |>
    style_table()
}

# Helper: literacy by sex with histogram + pie chart
literacy_by_sex <- function(data, title_text) {
  sex_data <- data |>
    mutate(Sexe = classify_sex(m4)) |>
    filter(!is.na(Sexe)) |>
    count(Observatory, Sexe, name = "n") |>
    mutate(pct = round(n / sum(n) * 100, 1), .by = Observatory)

  # Table
  tbl <- sex_data |>
    gt(groupname_col = "Observatory") |>
    tab_header(title = title_text) |>
    cols_label(Sexe = "Sexe", n = "Effectif", pct = "%") |>
    fmt_number(columns = pct, decimals = 1) |>
    style_table()

  print(tbl)

  # Histogram
  print(
    ggplot(sex_data, aes(x = Observatory, y = n, fill = Sexe)) +
      geom_col(position = "dodge") +
      labs(title = paste("Effectifs -", title_text), x = "Observatoire", y = "Effectif") +
      theme_minimal() +
      scale_fill_manual(values = c("Homme" = "#1f77b4", "Femme" = "#ff7f0e"))
  )

  # Pie chart
  print(
    ggplot(sex_data, aes(x = "", y = pct, fill = Sexe)) +
      geom_col(width = 1, color = "white") +
      coord_polar(theta = "y") +
      facet_wrap(~Observatory) +
      geom_text(aes(label = paste0(pct, "%")),
                position = position_stack(vjust = 0.5),
                color = "white", fontface = "bold") +
      labs(title = paste("Répartition -", title_text), fill = "Sexe") +
      theme_void() +
      theme(strip.text = element_text(face = "bold"),
            plot.title = element_text(hjust = 0.5, face = "bold")) +
      scale_fill_manual(values = c("Homme" = "#1f77b4", "Femme" = "#ff7f0e"))
  )
}
```

#### Savoir lire et écrire

```{r cm_rw}
cm_rw <- cm |> filter(s1a == 1, s1b == 1)
literacy_table_obs(cm_rw, "CM sachant lire et écrire")
```

```{r dl_tbl_cm_rw}
#| echo: false
#| results: asis
dl_tbl_variants("tbl_cm_rw", "04", function(d) {
  d |> filter(m6 == 1, s1a == 1, s1b == 1) |>
    count(Observatory) |>
    rename(Site = Observatory, Effectif = n)
}, members)
```

```{r cm_rw_sex}
#| results: asis
literacy_by_sex(cm_rw, "CM sachant lire et écrire selon le sexe")
```

```{r dl_tbl_cm_rw_sex}
#| echo: false
#| results: asis
dl_tbl_variants("tbl_cm_rw_sex", "04", function(d) {
  d |> filter(m6 == 1, s1a == 1, s1b == 1) |>
    mutate(Sexe = classify_sex(m4)) |>
    filter(!is.na(Sexe)) |>
    count(Observatory, Sexe) |>
    mutate(`%` = round(n / sum(n) * 100, 1), .by = Observatory) |>
    rename(Site = Observatory, Effectif = n)
}, members)
```

#### Savoir lire

```{r cm_r}
cm_read <- cm |> filter(s1a == 1)
literacy_table_obs(cm_read, "CM sachant lire")
```

```{r dl_tbl_cm_r}
#| echo: false
#| results: asis
dl_tbl_variants("tbl_cm_r", "04", function(d) {
  d |> filter(m6 == 1, s1a == 1) |>
    count(Observatory) |>
    rename(Site = Observatory, Effectif = n)
}, members)
```

```{r cm_r_sex}
#| results: asis
literacy_by_sex(cm_read, "CM sachant lire selon le sexe")
```

```{r dl_tbl_cm_r_sex}
#| echo: false
#| results: asis
dl_tbl_variants("tbl_cm_r_sex", "04", function(d) {
  d |> filter(m6 == 1, s1a == 1) |>
    mutate(Sexe = classify_sex(m4)) |>
    filter(!is.na(Sexe)) |>
    count(Observatory, Sexe) |>
    mutate(`%` = round(n / sum(n) * 100, 1), .by = Observatory) |>
    rename(Site = Observatory, Effectif = n)
}, members)
```

#### Savoir écrire

```{r cm_w}
cm_write <- cm |> filter(s1b == 1)
literacy_table_obs(cm_write, "CM sachant écrire")
```

```{r dl_tbl_cm_w}
#| echo: false
#| results: asis
dl_tbl_variants("tbl_cm_w", "04", function(d) {
  d |> filter(m6 == 1, s1b == 1) |>
    count(Observatory) |>
    rename(Site = Observatory, Effectif = n)
}, members)
```

```{r cm_w_sex}
#| results: asis
literacy_by_sex(cm_write, "CM sachant écrire selon le sexe")
```

```{r dl_tbl_cm_w_sex}
#| echo: false
#| results: asis
dl_tbl_variants("tbl_cm_w_sex", "04", function(d) {
  d |> filter(m6 == 1, s1b == 1) |>
    mutate(Sexe = classify_sex(m4)) |>
    filter(!is.na(Sexe)) |>
    count(Observatory, Sexe) |>
    mutate(`%` = round(n / sum(n) * 100, 1), .by = Observatory) |>
    rename(Site = Observatory, Effectif = n)
}, members)
```

### Activités principales des Chefs de ménage

Les activités principales des chefs de ménage sont regroupées en catégories sectorielles inspirées de la CITI Rév. 4 (Classification internationale type, par industrie, de toutes les branches d'activité économique) afin de garantir un effectif suffisant dans chaque classe et de préserver la confidentialité statistique.

```{r cm_act}
cm_act <- cm |>
  mutate(Act_principal = classify_activity(a1)) |>
  filter(!is.na(Act_principal)) |>
  count(Observatory, Act_principal, name = "n") |>
  mutate(Percent = round(n / sum(n) * 100, 1), .by = Observatory) |>
  arrange(Observatory, desc(n))

gt(cm_act, groupname_col = "Observatory") |>
  tab_header(title = "Activités principales du chef de ménage par observatoire") |>
  cols_label(Act_principal = "Activité", n = "Effectif", Percent = "%") |>
  fmt_number(columns = Percent, decimals = 1) |>
  style_table()

# Bar chart (better suited to >5 categories than a pie chart)
ggplot(cm_act, aes(x = reorder(Act_principal, Percent), y = Percent,
                   fill = Observatory)) +
  geom_col(position = "dodge") +
  coord_flip() +
  labs(title = "Activités principales des CM (%)",
       x = NULL, y = "%", fill = "Observatoire") +
  theme_minimal() +
  theme(plot.title = element_text(face = "bold"))
```

```{r dl_tbl_cm_act}
#| echo: false
#| results: asis
dl_tbl_variants("tbl_cm_act", "04", function(d) {
  d |> filter(m6 == 1) |>
    mutate(Act_principal = classify_activity(a1)) |>
    filter(!is.na(Act_principal)) |>
    count(Observatory, Act_principal) |>
    mutate(`%` = round(n / sum(n) * 100, 1), .by = Observatory) |>
    rename(Site = Observatory, Effectif = n)
}, members)
```

```{r dl_fig_cm_act}
#| echo: false
#| results: asis
dl_fig_variants("fig_cm_act", "04", function(d) {
  act <- d |> filter(m6 == 1) |>
    mutate(Act_principal = classify_activity(a1)) |>
    filter(!is.na(Act_principal)) |>
    count(Observatory, Act_principal, name = "n") |>
    mutate(Percent = round(n / sum(n) * 100, 1), .by = Observatory)
  ggplot(act, aes(x = reorder(Act_principal, Percent), y = Percent,
                   fill = Observatory)) +
    geom_col(position = "dodge") +
    coord_flip() +
    labs(title = "Activités principales des CM (%)",
         x = NULL, y = "%", fill = "Observatoire") +
    theme_minimal() +
    theme(plot.title = element_text(face = "bold"))
}, members)
```

#### Activités principales des CM par sexe

```{r cm_act_sex}
cm_act_sex <- cm |>
  mutate(
    Act_principal = classify_activity(a1),
    Sexe = classify_sex(m4)
  ) |>
  filter(!is.na(Act_principal)) |>
  filter(!is.na(Sexe)) |>
  count(Observatory, Sexe, Act_principal, name = "n") |>
  mutate(Percent = round(n / sum(n) * 100, 1), .by = c(Observatory, Sexe)) |>
  arrange(Observatory, Sexe, desc(n))

# Suppress small cells (n < 5) for confidentiality
cm_act_sex_tbl <- suppress_small_counts(cm_act_sex, "n", "Percent")
cm_act_sex_plt <- suppress_in_plot_data(cm_act_sex)

# Wide table
cm_act_wide <- cm_act_sex_tbl |>
  pivot_wider(names_from = Sexe, values_from = c(n, Percent),
              names_glue = "{Sexe}_{.value}")

gt(cm_act_wide, groupname_col = "Observatory") |>
  tab_header(title = "Activités principales des CM par observatoire et sexe") |>
  cols_label(Act_principal = "Activité",
             Homme_n = "N", Homme_Percent = "%",
             Femme_n = "N", Femme_Percent = "%") |>
  tab_spanner(label = "Homme", columns = c(Homme_n, Homme_Percent)) |>
  tab_spanner(label = "Femme", columns = c(Femme_n, Femme_Percent)) |>
  fmt_number(columns = c(Homme_Percent, Femme_Percent), decimals = 1) |>
  sub_missing(missing_text = "< 5") |>
  style_table()

# Bar chart by sex (small cells removed)
ggplot(cm_act_sex_plt, aes(x = reorder(Act_principal, Percent), y = Percent,
                       fill = Sexe)) +
  geom_col(position = "dodge") +
  coord_flip() +
  facet_wrap(~Observatory) +
  labs(title = "Activités principales des CM par observatoire et sexe (%)",
       x = NULL, y = "%", fill = "Sexe") +
  theme_minimal() +
  theme(plot.title = element_text(face = "bold"),
        strip.text = element_text(face = "bold"))
```

```{r dl_tbl_cm_act_sex}
#| echo: false
#| results: asis
dl_tbl_variants("tbl_cm_act_sex", "04", function(d) {
  d |> filter(m6 == 1) |>
    mutate(Act_principal = classify_activity(a1),
      Sexe = classify_sex(m4)) |>
    filter(!is.na(Act_principal), !is.na(Sexe)) |>
    count(Observatory, Sexe, Act_principal) |>
    mutate(`%` = round(n / sum(n) * 100, 1), .by = c(Observatory, Sexe)) |>
    rename(Site = Observatory, Effectif = n)
}, members)
```

```{r dl_fig_cm_act_sex}
#| echo: false
#| results: asis
dl_fig_variants("fig_cm_act_sex", "04", function(d) {
  act <- d |> filter(m6 == 1) |>
    mutate(Act_principal = classify_activity(a1),
      Sexe = classify_sex(m4)) |>
    filter(!is.na(Act_principal), !is.na(Sexe)) |>
    count(Observatory, Sexe, Act_principal, name = "n") |>
    mutate(Percent = round(n / sum(n) * 100, 1), .by = c(Observatory, Sexe))
  ggplot(act, aes(x = reorder(Act_principal, Percent), y = Percent,
                   fill = Sexe)) +
    geom_col(position = "dodge") +
    coord_flip() +
    facet_wrap(~Observatory) +
    labs(title = "Activités principales des CM par observatoire et sexe (%)",
         x = NULL, y = "%", fill = "Sexe") +
    theme_minimal() +
    theme(plot.title = element_text(face = "bold"),
          strip.text = element_text(face = "bold"))
}, members)
```

## Caractéristiques des autres membres de ménages

### Caractéristiques socio-démographiques

```{r other_chars}
others <- members |> filter(m6 != 1)

# --- Sexe ---
sexe_table2 <- others |>
  mutate(Sexe = classify_sex(m4)) |>
  count(Observatory, Sexe) |>
  mutate(pct = round(n / sum(n) * 100, 1), .by = Observatory) |>
  mutate(Valeur = paste0(n, " (", pct, "%)")) |>
  select(Observatory, Sexe, Valeur) |>
  pivot_wider(names_from = Observatory, values_from = Valeur, values_fill = "-") |>
  mutate(Caractéristique = "Sexe", .before = Sexe) |>
  rename(Catégorie = Sexe)

# --- Âge ---
age_table2 <- others |>
  summarise(
    Médiane = median(m5, na.rm = TRUE),
    Moyenne = round(mean(m5, na.rm = TRUE), 1),
    Mode = as.numeric(names(sort(table(m5), decreasing = TRUE)[1])),
    Minimum = min(m5, na.rm = TRUE),
    Maximum = max(m5, na.rm = TRUE),
    .by = Observatory
  ) |>
  pivot_longer(-Observatory, names_to = "Statistique", values_to = "Valeur") |>
  pivot_wider(names_from = Observatory, values_from = Valeur) |>
  mutate(
    Statistique = factor(Statistique, levels = c("Minimum", "Mode", "Médiane", "Moyenne", "Maximum"))
  ) |>
  arrange(Statistique) |>
  mutate(across(c(Alaotra, Marovoay), \(x) as.character(round(x, 0)))) |>
  mutate(Caractéristique = "Âge", .before = Statistique) |>
  rename(Catégorie = Statistique)

# --- Statut matrimonial ---
statut_table2 <- others |>
  mutate(Statut = classify_marital(m7)) |>
  filter(!is.na(Statut)) |>
  count(Observatory, Statut) |>
  mutate(pct = round(n / sum(n) * 100, 1), .by = Observatory) |>
  select(Observatory, Statut, pct) |>
  pivot_wider(names_from = Observatory, values_from = pct, values_fill = 0) |>
  mutate(across(c(Alaotra, Marovoay), \(x) paste0(x, "%"))) |>
  mutate(Caractéristique = "Statut matrimonial", .before = Statut) |>
  rename(Catégorie = Statut)

# --- Combined table ---
hh_combined2 <- bind_rows(sexe_table2, age_table2, statut_table2)

gt(hh_combined2, groupname_col = "Caractéristique") |>
  tab_header(title = "Caractéristiques des autres membres de ménage") |>
  cols_label(Catégorie = "Catégorie", Alaotra = "Alaotra", Marovoay = "Marovoay") |>
  tab_footnote(
    footnote = "Sexe et Statut matrimonial : effectifs et pourcentages. Âge : statistiques descriptives.",
    locations = cells_title(groups = "title")
  ) |>
  style_table()
```

```{r dl_tbl_other_chars}
#| echo: false
#| results: asis
dl_tbl_variants("tbl_other_chars", "04", function(d) {
  oth <- d |> filter(m6 != 1)
  sexe <- oth |>
    mutate(Catégorie = classify_sex(m4)) |>
    count(Observatory, Catégorie) |>
    mutate(`%` = round(n / sum(n) * 100, 1), .by = Observatory) |>
    mutate(Variable = "Sexe") |>
    rename(Site = Observatory, Effectif = n)
  age <- oth |>
    summarise(Médiane = median(m5, na.rm = TRUE),
              Moyenne = round(mean(m5, na.rm = TRUE), 1),
              .by = Observatory) |>
    pivot_longer(-Observatory, names_to = "Catégorie", values_to = "Effectif") |>
    mutate(Variable = "Âge", `%` = NA_real_) |>
    rename(Site = Observatory)
  statut <- oth |>
    mutate(Catégorie = classify_marital(m7)) |>
    filter(!is.na(Catégorie)) |>
    count(Observatory, Catégorie) |>
    mutate(`%` = round(n / sum(n) * 100, 1), .by = Observatory) |>
    mutate(Variable = "Statut matrimonial") |>
    rename(Site = Observatory, Effectif = n)
  bind_rows(sexe, age, statut) |>
    select(Site, Variable, Catégorie, Effectif, `%`)
}, members)
```

### Éducation et scolarisation

#### Niveau d'éducation des autres membres

```{r other_educ}
other_educ <- others |>
  mutate(Niv_education = classify_education(s3a) |> replace_na("Inconnu")) |>
  count(Observatory, Niv_education) |>
  mutate(pct = round(n / sum(n) * 100, 1), .by = Observatory) |>
  mutate(Valeur = paste0(n, " (", pct, "%)")) |>
  select(Observatory, Niv_education, Valeur) |>
  pivot_wider(names_from = Observatory, values_from = Valeur, values_fill = "-")

gt(other_educ) |>
  tab_header(title = "Niveau d'éducation des autres membres de ménage") |>
  cols_label(Niv_education = "Niveau d'éducation") |>
  style_table()
```

```{r dl_tbl_other_educ}
#| echo: false
#| results: asis
dl_tbl_variants("tbl_other_educ", "04", function(d) {
  d |> filter(m6 != 1) |>
    mutate(Niv_education = classify_education(s3a) |> replace_na("Inconnu")) |>
    count(Observatory, Niv_education) |>
    mutate(`%` = round(n / sum(n) * 100, 1), .by = Observatory) |>
    rename(Site = Observatory, Effectif = n)
}, members)
```

#### Niveau d'éducation des autres membres par sexe

```{r other_educ_sex}
other_educ_sex <- others |>
  mutate(
    Sexe = classify_sex(m4),
    Niv_education = classify_education(s3a) |> replace_na("Inconnu")
  ) |>
  filter(!is.na(Sexe)) |>
  count(Observatory, Sexe, Niv_education) |>
  mutate(pct = round(n / sum(n) * 100, 1), .by = c(Observatory, Sexe)) |>
  mutate(Valeur = paste0(n, " (", pct, "%)")) |>
  select(Observatory, Sexe, Niv_education, Valeur) |>
  pivot_wider(names_from = c(Observatory, Sexe), values_from = Valeur,
              names_glue = "{Observatory}_{Sexe}", values_fill = "-")

gt(other_educ_sex) |>
  tab_header(title = "Niveau d'éducation des autres membres par sexe") |>
  cols_label(Niv_education = "Niveau d'éducation",
             Alaotra_Homme = "Homme", Alaotra_Femme = "Femme",
             Marovoay_Homme = "Homme", Marovoay_Femme = "Femme") |>
  tab_spanner(label = "Alaotra", columns = c(Alaotra_Homme, Alaotra_Femme)) |>
  tab_spanner(label = "Marovoay", columns = c(Marovoay_Homme, Marovoay_Femme)) |>
  style_table()
```

```{r dl_tbl_other_educ_sex}
#| echo: false
#| results: asis
dl_tbl_variants("tbl_other_educ_sex", "04", function(d) {
  d |> filter(m6 != 1) |>
    mutate(Sexe = classify_sex(m4),
           Niv_education = classify_education(s3a) |> replace_na("Inconnu")) |>
    count(Observatory, Sexe, Niv_education) |>
    mutate(`%` = round(n / sum(n) * 100, 1), .by = c(Observatory, Sexe)) |>
    rename(Site = Observatory, Effectif = n)
}, members)
```

#### Alphabétisation des autres membres

##### Savoir lire et écrire

```{r other_rw}
other_rw <- others |> filter(s1a == 1, s1b == 1)
literacy_table_obs(other_rw, "Autres membres sachant lire et écrire")
```

```{r dl_tbl_other_rw}
#| echo: false
#| results: asis
dl_tbl_variants("tbl_other_rw", "04", function(d) {
  d |> filter(m6 != 1, s1a == 1, s1b == 1) |>
    count(Observatory) |>
    rename(Site = Observatory, Effectif = n)
}, members)
```

```{r other_rw_sex}
#| results: asis
literacy_by_sex(other_rw, "Autres membres sachant lire et écrire selon le sexe")
```

```{r dl_tbl_other_rw_sex}
#| echo: false
#| results: asis
dl_tbl_variants("tbl_other_rw_sex", "04", function(d) {
  d |> filter(m6 != 1, s1a == 1, s1b == 1) |>
    mutate(Sexe = classify_sex(m4)) |>
    filter(!is.na(Sexe)) |>
    count(Observatory, Sexe) |>
    mutate(`%` = round(n / sum(n) * 100, 1), .by = Observatory) |>
    rename(Site = Observatory, Effectif = n)
}, members)
```

##### Savoir lire

```{r other_r}
other_read <- others |> filter(s1a == 1)
literacy_table_obs(other_read, "Autres membres sachant lire")
```

```{r dl_tbl_other_r}
#| echo: false
#| results: asis
dl_tbl_variants("tbl_other_r", "04", function(d) {
  d |> filter(m6 != 1, s1a == 1) |>
    count(Observatory) |>
    rename(Site = Observatory, Effectif = n)
}, members)
```

```{r other_r_sex}
#| results: asis
literacy_by_sex(other_read, "Autres membres sachant lire selon le sexe")
```

```{r dl_tbl_other_r_sex}
#| echo: false
#| results: asis
dl_tbl_variants("tbl_other_r_sex", "04", function(d) {
  d |> filter(m6 != 1, s1a == 1) |>
    mutate(Sexe = classify_sex(m4)) |>
    filter(!is.na(Sexe)) |>
    count(Observatory, Sexe) |>
    mutate(`%` = round(n / sum(n) * 100, 1), .by = Observatory) |>
    rename(Site = Observatory, Effectif = n)
}, members)
```

##### Savoir écrire

```{r other_w}
other_write <- others |> filter(s1b == 1)
literacy_table_obs(other_write, "Autres membres sachant écrire")
```

```{r dl_tbl_other_w}
#| echo: false
#| results: asis
dl_tbl_variants("tbl_other_w", "04", function(d) {
  d |> filter(m6 != 1, s1b == 1) |>
    count(Observatory) |>
    rename(Site = Observatory, Effectif = n)
}, members)
```

```{r other_w_sex}
#| results: asis
literacy_by_sex(other_write, "Autres membres sachant écrire selon le sexe")
```

```{r dl_tbl_other_w_sex}
#| echo: false
#| results: asis
dl_tbl_variants("tbl_other_w_sex", "04", function(d) {
  d |> filter(m6 != 1, s1b == 1) |>
    mutate(Sexe = classify_sex(m4)) |>
    filter(!is.na(Sexe)) |>
    count(Observatory, Sexe) |>
    mutate(`%` = round(n / sum(n) * 100, 1), .by = Observatory) |>
    rename(Site = Observatory, Effectif = n)
}, members)
```

### Scolarisation

#### Taux de scolarisation des enfants de 6 à 14 ans

```{r schooling}
school_rate <- members |>
  filter(m5 >= 6, m5 <= 14, s2 %in% c(1, 2)) |>
  mutate(Scolarise = if_else(s2 == 1, "Oui", "Non")) |>
  count(Observatory, Scolarise, name = "n") |>
  mutate(pct = round(n / sum(n) * 100, 1), .by = Observatory) |>
  pivot_wider(names_from = Scolarise, values_from = c(n, pct),
              names_glue = "{Scolarise}_{.value}")

gt(school_rate) |>
  tab_header(title = "Taux de scolarisation des enfants de 6 à 14 ans") |>
  cols_label(Observatory = "Observatoire",
             Oui_n = "Scolarisés (N)", Oui_pct = "Scolarisés (%)",
             Non_n = "Non scolarisés (N)", Non_pct = "Non scolarisés (%)") |>
  fmt_number(columns = c(Oui_pct, Non_pct), decimals = 1) |>
  style_table()
```

```{r dl_tbl_schooling}
#| echo: false
#| results: asis
dl_tbl_variants("tbl_schooling", "04", function(d) {
  d |>
    filter(m5 >= 6, m5 <= 14, s2 %in% c(1, 2)) |>
    mutate(Scolarisé = if_else(s2 == 1, "Oui", "Non")) |>
    count(Observatory, Scolarisé) |>
    mutate(`%` = round(n / sum(n) * 100, 1), .by = Observatory) |>
    rename(Site = Observatory, Effectif = n)
}, members)
```

#### Classe suivie 2024-2025

```{r class_attended}
class_data <- members |>
  filter(m5 >= 3, m5 <= 25, s2 == 1, !is.na(s3a)) |>
  mutate(
    Cat_age = case_when(
      m5 <= 5  ~ "3-5 ans",
      m5 <= 10 ~ "6-10 ans",
      m5 <= 14 ~ "11-14 ans",
      m5 <= 17 ~ "15-17 ans",
      TRUE     ~ "18-25 ans"
    ),
    Niv_educ = classify_education(s3a) |> replace_na("Inconnu")
  ) |>
  count(Observatory, Cat_age, Niv_educ) |>
  mutate(pct = round(n / sum(n) * 100, 1), .by = c(Observatory, Cat_age))

class_wide <- class_data |>
  select(Observatory, Cat_age, Niv_educ, pct) |>
  pivot_wider(names_from = Niv_educ, values_from = pct, values_fill = 0) |>
  arrange(Observatory, Cat_age)

gt(class_wide, groupname_col = "Observatory") |>
  tab_header(title = "Classe suivie en 2024-2025 par catégorie d'âge") |>
  cols_label(Cat_age = "Catégorie d'âge") |>
  style_table()
```

```{r dl_tbl_class}
#| echo: false
#| results: asis
dl_tbl_variants("tbl_class", "04", function(d) {
  d |>
    filter(m5 >= 3, m5 <= 25, s2 == 1, !is.na(s3a)) |>
    mutate(Cat_age = case_when(
      m5 <= 5  ~ "3-5 ans", m5 <= 10 ~ "6-10 ans",
      m5 <= 14 ~ "11-14 ans", m5 <= 17 ~ "15-17 ans", TRUE ~ "18-25 ans"),
      Niv_educ = classify_education(s3a) |> replace_na("Inconnu")) |>
    count(Observatory, Cat_age, Niv_educ) |>
    mutate(`%` = round(n / sum(n) * 100, 1), .by = c(Observatory, Cat_age)) |>
    rename(Site = Observatory, Effectif = n)
}, members)
```

#### Raisons de non fréquentation de l'école pour les 6 à 15 ans

La variable `s5` recense le motif principal de non-scolarisation ou d'arrêt des études.

```{r fig-raisons-non-scol}
#| fig-cap: "Principales raisons de non-scolarisation ou d'arrêt des études (6-15 ans)"
#| fig-width: 10
#| fig-height: 6

raisons_labs <- c(
  "1"  = "Niveau suffisant",
  "2"  = "Main-d'oeuvre exploitation",
  "3"  = "Besoin revenu",
  "4"  = "Frais scolarité trop élevés",
  "5"  = "Sans intérêt (famille)",
  "6"  = "Échec scolaire",
  "7"  = "Grossesse / mariage",
  "8"  = "Handicap / maladie",
  "9"  = "École en mauvais état",
  "10" = "Instituteur absent",
  "11" = "École trop éloignée",
  "12" = "Trop jeune",
  "16" = "Autre raison",
  "17" = "Famine",
  "19" = "Paresse"
)

non_scol <- members |>
  filter(m5 >= 6, m5 <= 15, m6 != 1, s2 == 2, !is.na(s5)) |>
  mutate(
    Raison = if_else(
      as.character(as.integer(s5)) %in% names(raisons_labs),
      raisons_labs[as.character(as.integer(s5))],
      "Autre"
    )
  ) |>
  count(Observatory, Raison) |>
  mutate(pct = round(n / sum(n) * 100, 1), .by = Observatory)

non_scol |>
  filter(pct >= 2) |>
  ggplot(aes(x = reorder(Raison, pct), y = pct, fill = Observatory)) +
  geom_col(position = "dodge") +
  coord_flip() +
  labs(x = NULL, y = "% des enfants non scolarisés", fill = "Observatoire") +
  theme_minimal(base_size = 12) +
  theme(legend.position = "top")
```

```{r dl_fig_raisons_non_scol}
#| echo: false
#| results: asis
dl_fig_variants("fig_raisons_non_scol", "04", function(d) {
  ns <- d |>
    filter(m5 >= 6, m5 <= 15, m6 != 1, s2 == 2, !is.na(s5)) |>
    mutate(Raison = if_else(
      as.character(as.integer(s5)) %in% names(raisons_labs),
      raisons_labs[as.character(as.integer(s5))], "Autre")) |>
    count(Observatory, Raison) |>
    mutate(pct = round(n / sum(n) * 100, 1), .by = Observatory)
  ns |> filter(pct >= 2) |>
    ggplot(aes(x = reorder(Raison, pct), y = pct, fill = Observatory)) +
    geom_col(position = "dodge") + coord_flip() +
    labs(x = NULL, y = "% des enfants non scolarisés", fill = "Site") +
    theme_minimal(base_size = 12) + theme(legend.position = "top")
}, members)
```

```{r tbl-raisons-non-scol}
#| tbl-cap: "Raisons de non-scolarisation des 6-15 ans par observatoire"

non_scol |>
  select(Observatory, Raison, pct) |>
  pivot_wider(names_from = Observatory, values_from = pct, values_fill = 0) |>
  arrange(desc(Alaotra)) |>
  gt() |>
  tab_header(title = "Raisons de non-fréquentation de l'école (6-15 ans)") |>
  cols_label(Raison = "Raison", Alaotra = "Alaotra (%)", Marovoay = "Marovoay (%)")
```

```{r dl_tbl_raisons_non_scol}
#| echo: false
#| results: asis
dl_tbl_variants("tbl_raisons_non_scol", "04", function(d) {
  d |>
    filter(m5 >= 6, m5 <= 15, m6 != 1, s2 == 2, !is.na(s5)) |>
    mutate(Raison = if_else(
      as.character(as.integer(s5)) %in% names(raisons_labs),
      raisons_labs[as.character(as.integer(s5))], "Autre")) |>
    count(Observatory, Raison) |>
    mutate(`%` = round(n / sum(n) * 100, 1), .by = Observatory) |>
    rename(Site = Observatory, Effectif = n)
}, members)
```

### Activités principales des autres membres de ménages

Les activités des autres membres de ménage sont regroupées selon la même nomenclature sectorielle que pour les CM.

```{r other_act_grouped}
other_act <- others |>
  mutate(Act_principal = classify_activity(a1)) |>
  filter(!is.na(Act_principal)) |>
  count(Observatory, Act_principal, name = "n") |>
  mutate(Percent = round(n / sum(n) * 100, 1), .by = Observatory) |>
  arrange(Observatory, desc(n))

gt(other_act, groupname_col = "Observatory") |>
  tab_header(title = "Activités principales des autres membres par observatoire") |>
  cols_label(Act_principal = "Activité", n = "Effectif", Percent = "%") |>
  fmt_number(columns = Percent, decimals = 1) |>
  style_table()

ggplot(other_act, aes(x = reorder(Act_principal, Percent), y = Percent,
                      fill = Observatory)) +
  geom_col(position = "dodge") +
  coord_flip() +
  labs(title = "Activités principales des autres membres (%)",
       x = NULL, y = "%", fill = "Observatoire") +
  theme_minimal() +
  theme(plot.title = element_text(face = "bold"))
```

```{r dl_tbl_other_act}
#| echo: false
#| results: asis
dl_tbl_variants("tbl_other_act", "04", function(d) {
  d |> filter(m6 != 1) |>
    mutate(Act_principal = classify_activity(a1)) |>
    filter(!is.na(Act_principal)) |>
    count(Observatory, Act_principal) |>
    mutate(`%` = round(n / sum(n) * 100, 1), .by = Observatory) |>
    rename(Site = Observatory, Effectif = n)
}, members)
```

```{r dl_fig_other_act}
#| echo: false
#| results: asis
dl_fig_variants("fig_other_act", "04", function(d) {
  act <- d |> filter(m6 != 1) |>
    mutate(Act_principal = classify_activity(a1)) |>
    filter(!is.na(Act_principal)) |>
    count(Observatory, Act_principal, name = "n") |>
    mutate(Percent = round(n / sum(n) * 100, 1), .by = Observatory)
  ggplot(act, aes(x = reorder(Act_principal, Percent), y = Percent,
                  fill = Observatory)) +
    geom_col(position = "dodge") +
    coord_flip() +
    labs(title = "Activités principales des autres membres (%)",
         x = NULL, y = "%", fill = "Observatoire") +
    theme_minimal() +
    theme(plot.title = element_text(face = "bold"))
}, members)
```

#### Activités principales des autres membres par sexe

```{r other_act_sex}
other_act_sex <- others |>
  mutate(
    Act_principal = classify_activity(a1),
    Sexe = classify_sex(m4)
  ) |>
  filter(!is.na(Act_principal), !is.na(Sexe)) |>
  count(Observatory, Sexe, Act_principal, name = "n") |>
  mutate(Percent = round(n / sum(n) * 100, 1), .by = c(Observatory, Sexe)) |>
  arrange(Observatory, Sexe, desc(n))

# Suppress small cells
other_act_sex_tbl <- suppress_small_counts(other_act_sex, "n", "Percent")
other_act_sex_plt <- suppress_in_plot_data(other_act_sex)

# Wide table
other_act_wide <- other_act_sex_tbl |>
  pivot_wider(names_from = Sexe, values_from = c(n, Percent),
              names_glue = "{Sexe}_{.value}")

gt(other_act_wide, groupname_col = "Observatory") |>
  tab_header(title = "Activités principales des autres membres par observatoire et sexe") |>
  cols_label(Act_principal = "Activité",
             Homme_n = "N", Homme_Percent = "%",
             Femme_n = "N", Femme_Percent = "%") |>
  tab_spanner(label = "Homme", columns = c(Homme_n, Homme_Percent)) |>
  tab_spanner(label = "Femme", columns = c(Femme_n, Femme_Percent)) |>
  fmt_number(columns = c(Homme_Percent, Femme_Percent), decimals = 1) |>
  sub_missing(missing_text = "< 5") |>
  style_table()

# Bar chart by sex (small cells removed)
ggplot(other_act_sex_plt, aes(x = reorder(Act_principal, Percent), y = Percent,
                              fill = Sexe)) +
  geom_col(position = "dodge") +
  coord_flip() +
  facet_wrap(~Observatory) +
  labs(title = "Activités des autres membres par observatoire et sexe (%)",
       x = NULL, y = "%", fill = "Sexe") +
  theme_minimal() +
  theme(plot.title = element_text(face = "bold", hjust = 0.5),
        strip.text = element_text(face = "bold"))
```

```{r dl_tbl_other_act_sex}
#| echo: false
#| results: asis
dl_tbl_variants("tbl_other_act_sex", "04", function(d) {
  d |> filter(m6 != 1) |>
    mutate(Act_principal = classify_activity(a1),
           Sexe = classify_sex(m4)) |>
    filter(!is.na(Act_principal), !is.na(Sexe)) |>
    count(Observatory, Sexe, Act_principal) |>
    mutate(`%` = round(n / sum(n) * 100, 1), .by = c(Observatory, Sexe)) |>
    rename(Site = Observatory, Effectif = n)
}, members)
```

```{r dl_fig_other_act_sex}
#| echo: false
#| results: asis
dl_fig_variants("fig_other_act_sex", "04", function(d) {
  act <- d |> filter(m6 != 1) |>
    mutate(Act_principal = classify_activity(a1),
           Sexe = classify_sex(m4)) |>
    filter(!is.na(Act_principal), !is.na(Sexe)) |>
    count(Observatory, Sexe, Act_principal, name = "n") |>
    mutate(Percent = round(n / sum(n) * 100, 1), .by = c(Observatory, Sexe))
  ggplot(act, aes(x = reorder(Act_principal, Percent), y = Percent,
                  fill = Sexe)) +
    geom_col(position = "dodge") +
    coord_flip() +
    facet_wrap(~Observatory) +
    labs(title = "Activités des autres membres par observatoire et sexe (%)",
         x = NULL, y = "%", fill = "Sexe") +
    theme_minimal() +
    theme(plot.title = element_text(face = "bold", hjust = 0.5),
          strip.text = element_text(face = "bold"))
}, members)
```

## Évolution des indicateurs démographiques (1996-2025) {#sec-demog-multiyear}

Les observatoires d'Alaotra et de Marovoay disposent de données démographiques depuis 1996. Cette section retrace l'évolution de quatre indicateurs clés : la taille moyenne des ménages, la proportion de chefs de ménage femmes, le taux de scolarisation des 6-14 ans et l'âge moyen du chef de ménage.

::: {.callout-caution}
## Interprétation : effet du panel et de l'échantillonnage

Les tendances présentées dans cette section doivent être interprétées avec prudence. Les observatoires suivaient un dispositif de **panel** : la première année, les ménages sont tirés au sort dans la localités, puis ils sont réinterrogés chaque année (avec remplacement partiel si le ménage a disparu ou refuse de répondre).  En 2025, après dix ans d'interruption, un **nouveau tirage** a été effectué à partir du dénombrement. Les évolutions observées reflètent donc à la fois des dynamiques réelles dans les localités et des changements de composition de l'échantillon (vieillissement du panel, attrition sélective, renouvellement complet en 2025). 
:::

```{r demog_trends_compute}
#| include: false

demog_file <- "output/demog_trends_obs.rds"

if (file.exists(demog_file)) {
  demog_trends <- readRDS(demog_file)
} else {
  years_dir <- "data/ROS_MDG_microdata"
  all_years <- c(1996:2015, 2025)

  demog_trends <- map_dfr(all_years, function(yr) {
    f_deb <- file.path(years_dir, yr, "res_deb.dta")
    f_ma  <- file.path(years_dir, yr, "res_m_a.dta")
    if (!file.exists(f_deb) || !file.exists(f_ma)) return(tibble())

    deb <- read_dta(f_deb) |> mutate(j5 = as.character(j5))
    ma  <- read_dta(f_ma)  |> mutate(j5 = as.character(j5))

    deb <- deb |>
      filter(j0 %in% c(3, 21)) |>
      mutate(Observatory = if_else(j0 == 3, "Marovoay", "Alaotra"))

    d <- ma |>
      select(-any_of("year")) |>
      inner_join(deb |> select(j5, Observatory), by = "j5") |>
      mutate(year = yr)

    hh_size <- d |>
      count(j5, Observatory, year, name = "taille") |>
      summarise(taille_moy = mean(taille), .by = c(year, Observatory))

    has_m4 <- "m4" %in% names(d) && "m6" %in% names(d)
    fem_heads <- if (has_m4) {
      d |>
        filter(m6 == 1) |>
        summarise(pct_fem_cm = round(mean(m4 == 2, na.rm = TRUE) * 100, 1),
                  .by = c(year, Observatory))
    } else tibble()

    has_m5 <- "m5" %in% names(d) && "m6" %in% names(d)
    age_cm <- if (has_m5) {
      d |>
        filter(m6 == 1) |>
        summarise(age_cm_moy = round(mean(m5, na.rm = TRUE), 1),
                  .by = c(year, Observatory))
    } else tibble()

    has_s2 <- "s2" %in% names(d)
    scol <- if (has_s2 && has_m5) {
      d |>
        filter(m5 >= 6, m5 <= 14, s2 %in% c(1, 2)) |>
        summarise(taux_scol = round(mean(s2 == 1, na.rm = TRUE) * 100, 1),
                  .by = c(year, Observatory))
    } else tibble()

    out <- hh_size
    if (nrow(fem_heads) > 0) out <- out |> left_join(fem_heads, by = c("year", "Observatory"))
    if (nrow(age_cm) > 0) out <- out |> left_join(age_cm, by = c("year", "Observatory"))
    if (nrow(scol) > 0) out <- out |> left_join(scol, by = c("year", "Observatory"))
    out
  })

  saveRDS(demog_trends, demog_file)
}

demog_solid <- demog_trends |> filter(year <= 2015)
demog_gap   <- demog_trends |> filter(year %in% c(2015, 2025))
```

```{r fig_demog_taille}
#| fig-cap: "Évolution de la taille moyenne des ménages (1996-2025)"
#| fig-width: 9
#| fig-height: 5

ggplot(mapping = aes(x = year, y = taille_moy, colour = Observatory)) +
  geom_line(data = demog_solid, linewidth = 0.8) +
  geom_line(data = demog_gap, linewidth = 0.8, linetype = "31") +
  geom_point(data = demog_trends, size = 2) +
  scale_x_continuous(breaks = seq(1995, 2025, 5)) +
  labs(x = NULL, y = "Taille moyenne du ménage", colour = "Observatoire") +
  theme_minimal()
```

```{r fig_demog_fem_cm}
#| fig-cap: "Évolution du pourcentage de chefs de ménage femmes (1996-2025)"
#| fig-width: 9
#| fig-height: 5

if ("pct_fem_cm" %in% names(demog_trends)) {
  ggplot(mapping = aes(x = year, y = pct_fem_cm, colour = Observatory)) +
    geom_line(data = demog_solid |> filter(!is.na(pct_fem_cm)), linewidth = 0.8) +
    geom_line(data = demog_gap |> filter(!is.na(pct_fem_cm)), linewidth = 0.8, linetype = "31") +
    geom_point(data = demog_trends |> filter(!is.na(pct_fem_cm)), size = 2) +
    scale_x_continuous(breaks = seq(1995, 2025, 5)) +
    labs(x = NULL, y = "% de chefs de ménage femmes", colour = "Observatoire") +
    theme_minimal()
}
```

```{r fig_demog_scol}
#| fig-cap: "Évolution du taux de scolarisation des 6-14 ans (1996-2025)"
#| fig-width: 9
#| fig-height: 5

if ("taux_scol" %in% names(demog_trends)) {
  ggplot(mapping = aes(x = year, y = taux_scol, colour = Observatory)) +
    geom_line(data = demog_solid |> filter(!is.na(taux_scol)), linewidth = 0.8) +
    geom_line(data = demog_gap |> filter(!is.na(taux_scol)), linewidth = 0.8, linetype = "31") +
    geom_point(data = demog_trends |> filter(!is.na(taux_scol)), size = 2) +
    scale_x_continuous(breaks = seq(1995, 2025, 5)) +
    scale_y_continuous(limits = c(0, 100)) +
    labs(x = NULL, y = "Taux de scolarisation 6-14 ans (%)", colour = "Observatoire") +
    theme_minimal()
}
```

```{r fig_demog_age_cm}
#| fig-cap: "Évolution de l'âge moyen du chef de ménage (1996-2025)"
#| fig-width: 9
#| fig-height: 5

if ("age_cm_moy" %in% names(demog_trends)) {
  ggplot(mapping = aes(x = year, y = age_cm_moy, colour = Observatory)) +
    geom_line(data = demog_solid |> filter(!is.na(age_cm_moy)), linewidth = 0.8) +
    geom_line(data = demog_gap |> filter(!is.na(age_cm_moy)), linewidth = 0.8, linetype = "31") +
    geom_point(data = demog_trends |> filter(!is.na(age_cm_moy)), size = 2) +
    scale_x_continuous(breaks = seq(1995, 2025, 5)) +
    labs(x = NULL, y = "Âge moyen du chef de ménage", colour = "Observatoire") +
    theme_minimal()
}
```
