---
output: html_document
editor_options: 
  chunk_output_type: console
---

# Caractéristiques socio-démographiques des ménages

Le ménage est l'unité de base de l'enquête. Cette section décrit la composition des ménages, les caractéristiques des chefs de ménage et de leurs membres, ainsi que l'évolution de ces indicateurs.

::: {.callout-warning}
## Travail de vérification en cours
Les résultats présentés ci-dessous sont provisoires, et sont susceptibles de faire l'objet de corrections.
:::

::: {.content-hidden when-profile="alaotra"}
::: {.obs-marovoay}
À Marovoay, la structure des ménages est marquée par l'hétérogénéité des  stratégies économiques et des structures familiales. La proximité de la ville de Marovoay et de la route nationale RN4 reliant Antananarivo à Mahajanga facilite les échanges et influence les activités non agricoles des ménages.
:::
:::

::: {.content-hidden when-profile="marovoay"}
::: {.obs-alaotra}
Dans l'Alaotra, la riziculture irriguée constitue le socle de l'économie domestique, et la taille des exploitations rizicoles influence directement la structure et les revenus des ménages. Les fokontany proches des périmètres irrigués (Avaradrano, Feramanga Atsimo) présentent des profils économiques distincts de ceux situés en périphérie de la cuvette (Analamiranga, Maritampona), où la dépendance au riz pluvial et à l'élevage est plus marquée.
:::
:::

::: {.content-visible when-profile="consolidated"}
::: {.obs-technical}
Les indicateurs démographiques présentés dans cette section sont calculés à partir du fichier ménage (`res_deb`) et du fichier des membres (`res_m_a`). La classification des activités principales s'appuie sur une nomenclature sectorielle inspirée de la CITI Rév. 4. Les effectifs inférieurs à cinq sont masqués par souci de confidentialité statistique. Les comparaisons entre les deux observatoires doivent tenir compte de la différence de taille des échantillons et de la structure spatiale des zones enquêtées.
:::
:::

```{r data_loading}
library(tidyverse)
library(haven)
library(gt)
library(labelled)

source("utils/helpers_report.R")
source("utils/sites.R")
source("utils/downloadable_output.R")

res_deb <- read_dta("data/ROS_MDG_microdata/2025/res_deb.dta")
res_m_a <- read_dta("data/ROS_MDG_microdata/2025/res_m_a.dta")

# Merged dataset: all household members with observatory labels
members <- res_deb |>
  left_join(res_m_a, by = "j5") |>
  add_obs() |>
  assign_site() |>
  filter_for_profile()

# Expanded version: observatory aggregate + per-site breakdowns
# (no-op in consolidated mode, expands in observatory-specific profiles)
members_site <- members |> expand_sites_for_profile()
```

```{r stats_structure}
#| include: false
# --- Statistiques clés pour le texte narratif ---
n_members <- nrow(members)
n_members_m <- members |> filter(Observatory == "Marovoay") |> nrow()
n_members_a <- members |> filter(Observatory == "Alaotra") |> nrow()
n_men <- n_distinct(members$j5)
n_men_m <- members |> filter(Observatory == "Marovoay") |> pull(j5) |> n_distinct()
n_men_a <- members |> filter(Observatory == "Alaotra") |> pull(j5) |> n_distinct()
cm_s <- members |> filter(m6 == 1)

# Taille des ménages
hh_sz <- members |>
  summarise(taille = n(), .by = c(j5, Observatory)) |>
  summarise(moy = round(mean(taille), 1), med = median(taille), .by = Observatory)
taille_moy_a <- hh_sz |> filter(Observatory == "Alaotra") |> pull(moy)
taille_moy_m <- hh_sz |> filter(Observatory == "Marovoay") |> pull(moy)

# Structure par âge
age_str <- members |> filter(!is.na(m5)) |>
  summarise(
    pct_j = round(mean(m5 < 15) * 100, 1),
    pct_a = round(mean(m5 >= 15 & m5 <= 64) * 100, 1),
    pct_v = round(mean(m5 >= 65) * 100, 1),
    .by = Observatory)
pct_moins15_a <- age_str |> filter(Observatory == "Alaotra") |> pull(pct_j)
pct_moins15_m <- age_str |> filter(Observatory == "Marovoay") |> pull(pct_j)
pct_15_64_a <- age_str |> filter(Observatory == "Alaotra") |> pull(pct_a)
pct_15_64_m <- age_str |> filter(Observatory == "Marovoay") |> pull(pct_a)
pct_65plus_a <- age_str |> filter(Observatory == "Alaotra") |> pull(pct_v)
pct_65plus_m <- age_str |> filter(Observatory == "Marovoay") |> pull(pct_v)

# Sexe CM
sex_cm_s <- cm_s |> filter(!is.na(m4)) |>
  summarise(pct_h = round(mean(m4 == 1) * 100, 1), .by = Observatory)
pct_cm_h_a <- sex_cm_s |> filter(Observatory == "Alaotra") |> pull(pct_h)
pct_cm_h_m <- sex_cm_s |> filter(Observatory == "Marovoay") |> pull(pct_h)
pct_cm_f_a <- round(100 - pct_cm_h_a, 1)
pct_cm_f_m <- round(100 - pct_cm_h_m, 1)

# Âge CM
age_cm_s <- cm_s |> summarise(moy = round(mean(m5, na.rm = TRUE), 1), .by = Observatory)
age_cm_a <- age_cm_s |> filter(Observatory == "Alaotra") |> pull(moy)
age_cm_m <- age_cm_s |> filter(Observatory == "Marovoay") |> pull(moy)

# Couple CM (m7: 2=marié tradition, 3=concubinage, 6-8=marié civil/religieux/polygame)
couple_cm <- cm_s |> filter(!is.na(m7)) |>
  summarise(pct = round(mean(m7 %in% c(2, 3, 6, 7, 8)) * 100, 1), .by = Observatory)
pct_couple_a <- couple_cm |> filter(Observatory == "Alaotra") |> pull(pct)
pct_couple_m <- couple_cm |> filter(Observatory == "Marovoay") |> pull(pct)

# Éducation CM
educ_cm_s <- cm_s |>
  mutate(Niv = classify_education(s3a, s2, m5)) |> filter(!is.na(Niv)) |>
  count(Observatory, Niv) |>
  mutate(pct = round(n / sum(n) * 100, 1), .by = Observatory)
top_educ_a <- educ_cm_s |> filter(Observatory == "Alaotra") |>
  slice_max(pct, n = 1, with_ties = FALSE) |> pull(Niv)
pct_top_educ_a <- educ_cm_s |> filter(Observatory == "Alaotra") |>
  slice_max(pct, n = 1, with_ties = FALSE) |> pull(pct)
top_educ_m <- educ_cm_s |> filter(Observatory == "Marovoay") |>
  slice_max(pct, n = 1, with_ties = FALSE) |> pull(Niv)
pct_top_educ_m <- educ_cm_s |> filter(Observatory == "Marovoay") |>
  slice_max(pct, n = 1, with_ties = FALSE) |> pull(pct)

# Alphabétisation CM (% sachant lire aisément)
alpha_cm <- cm_s |> filter(!is.na(s1a)) |>
  summarise(pct = round(mean(s1a == 1) * 100, 1), .by = Observatory)
pct_alpha_a <- alpha_cm |> filter(Observatory == "Alaotra") |> pull(pct)
pct_alpha_m <- alpha_cm |> filter(Observatory == "Marovoay") |> pull(pct)

# Activité CM
act_cm_s <- cm_s |>
  mutate(Act = classify_activity(a1)) |> filter(!is.na(Act)) |>
  count(Observatory, Act) |>
  mutate(pct = round(n / sum(n) * 100, 1), .by = Observatory)
top_act_a <- act_cm_s |> filter(Observatory == "Alaotra") |>
  slice_max(pct, n = 1, with_ties = FALSE) |> pull(Act)
pct_top_act_a <- act_cm_s |> filter(Observatory == "Alaotra") |>
  slice_max(pct, n = 1, with_ties = FALSE) |> pull(pct)
top_act_m <- act_cm_s |> filter(Observatory == "Marovoay") |>
  slice_max(pct, n = 1, with_ties = FALSE) |> pull(Act)
pct_top_act_m <- act_cm_s |> filter(Observatory == "Marovoay") |>
  slice_max(pct, n = 1, with_ties = FALSE) |> pull(pct)

# Scolarisation 6-14 ans
scol_614 <- members |>
  filter(m5 >= 6, m5 <= 14, s2 %in% c(1, 2)) |>
  summarise(taux = round(mean(s2 == 1) * 100, 1), .by = Observatory)
taux_scol_a <- scol_614 |> filter(Observatory == "Alaotra") |> pull(taux)
taux_scol_m <- scol_614 |> filter(Observatory == "Marovoay") |> pull(taux)

# Top raison non-scolarisation
raisons_labs_s <- c(
  "1" = "Niveau suffisant", "2" = "Main-d'oeuvre", "3" = "Besoin de revenu",
  "4" = "Frais trop élevés", "5" = "Sans intérêt", "6" = "Échec scolaire",
  "7" = "Grossesse/mariage", "8" = "Handicap/maladie", "9" = "École en mauvais état",
  "10" = "Instituteur absent", "11" = "École éloignée", "12" = "Trop jeune",
  "16" = "Autre", "17" = "Famine", "19" = "Paresse")
non_scol_s <- members |>
  filter(m5 >= 6, m5 <= 15, m6 != 1, s2 == 2, !is.na(s5)) |>
  mutate(Raison = if_else(
    as.character(as.integer(s5)) %in% names(raisons_labs_s),
    raisons_labs_s[as.character(as.integer(s5))], "Autre")) |>
  count(Observatory, Raison) |>
  mutate(pct = round(n / sum(n) * 100, 1), .by = Observatory)
top_raison_a <- non_scol_s |> filter(Observatory == "Alaotra") |>
  slice_max(pct, n = 1, with_ties = FALSE) |> pull(Raison)
pct_top_raison_a <- non_scol_s |> filter(Observatory == "Alaotra") |>
  slice_max(pct, n = 1, with_ties = FALSE) |> pull(pct)
top_raison_m <- non_scol_s |> filter(Observatory == "Marovoay") |>
  slice_max(pct, n = 1, with_ties = FALSE) |> pull(Raison)
pct_top_raison_m <- non_scol_s |> filter(Observatory == "Marovoay") |>
  slice_max(pct, n = 1, with_ties = FALSE) |> pull(pct)
```

## Description des ménages

::: {.content-visible when-profile="consolidated"}
::: {.obs-technical}
L'enquête a permis de recenser `r n_members` individus répartis dans `r n_men` ménages au sein des deux observatoires.
:::
:::
::: {.content-hidden when-profile="marovoay"}
::: {.obs-alaotra}
A Alaotra, on a recensé `r n_members_a` individus répartis dans `r n_men_a` ménages. La taille moyenne des ménages s'établit à `r taille_moy_a` personnes.
:::
:::

::: {.content-hidden when-profile="alaotra"}
::: {.obs-marovoay}
A Marovoay, on a recensé `r n_members_m` individus répartis dans `r n_men_m` ménages. La taille moyenne des ménages s'établit à `r taille_moy_m` personnes.
:::
:::

### Taille des ménages par observatoire

```{r tbl-men-obs}
#| tbl-cap: "Taille moyenne des ménages par observatoire"

hh_size_obs <- members_site |>
  summarise(hh_size = n(), .by = c(Observatory, j5)) |>
  summarise(mean_hh_size = mean(hh_size), .by = Observatory)

obs_gt(hh_size_obs) |>
  tab_header(title = obs_title("Taille moyenne des ménages")) |>
  fmt_number(columns = mean_hh_size, decimals = 2) |>
  cols_label(mean_hh_size = "Taille moyenne") |>
  style_table()
```

```{r dl_tbl_men_obs}
#| echo: false
#| results: asis
dl_tbl_variants("tbl_men_obs", "04", function(d) {
  d |>
    summarise(taille = n(), .by = c(Observatory, j5)) |>
    summarise(`Taille moyenne` = round(mean(taille), 2), .by = Observatory) |>
    rename(Site = Observatory)
}, members)
```

### Taille des ménages par hameau et par observatoire

```{r tbl_men_hameau}
hh_size_hameau <- members |>
  mutate(j4bis = fix_hameau(j4)) |>
  summarise(hh_size = n(), .by = c(Observatory, j4bis, j5)) |>
  summarise(
    n_hh = n(),
    mean_hh_size = mean(hh_size),
    .by = c(Observatory, j4bis)
  )

obs_gt(hh_size_hameau) |>
  tab_header(title = obs_title("Taille moyenne des ménages par hameau")) |>
  fmt_number(columns = mean_hh_size, decimals = 2) |>
  cols_hide(columns = n_hh) |>
  cols_label(mean_hh_size = "Taille moyenne", j4bis = "Hameau") |>
  style_table()
```

### Structure par âge

La structure démographique des ménages enquêtés révèle une population jeune. Cette distribution, caractéristique des populations rurales malgaches, implique un fort taux de dépendance.

::: {.content-hidden when-profile="marovoay"}
::: {.obs-alaotra}
A Alaotra, `r pct_moins15_a` % des individus ont moins de 15 ans. La population en âge de travailler (15–64 ans) représente `r pct_15_64_a` %, tandis que les personnes de 65 ans et plus ne constituent que `r pct_65plus_a` %.
:::
:::

::: {.content-hidden when-profile="alaotra"}
::: {.obs-marovoay}
A Marovoay, `r pct_moins15_m` % des individus ont moins de 15 ans. La population en âge de travailler (15–64 ans) représente `r pct_15_64_m` %, tandis que les personnes de 65 ans et plus ne constituent que `r pct_65plus_m` %.
:::
:::

#### Au niveau des observatoires

```{r age_obs}
hh_age <- members_site |>
  mutate(AgeGroup = classify_age_group(m5)) |>
  filter(!is.na(AgeGroup)) |>
  count(Observatory, AgeGroup, name = "n") |>
  mutate(Percent = round(n / sum(n) * 100, 1), .by = Observatory)

obs_gt(hh_age) |>
  tab_header(title = "Répartition des membres du ménage par tranche d'âge") |>
  fmt_number(columns = Percent, decimals = 1) |>
  cols_label(AgeGroup = "Tranche d'âge", Percent = "%") |>
  cols_hide(n) |>
  style_table()
```

```{r dl_tbl_age_obs}
#| echo: false
#| results: asis
dl_tbl_variants("tbl_age_obs", "04", function(d) {
  d |>
    mutate(AgeGroup = classify_age_group(m5)) |>
    filter(!is.na(AgeGroup)) |>
    count(Observatory, AgeGroup, name = "Effectif") |>
    mutate(`%` = round(Effectif / sum(Effectif) * 100, 1), .by = Observatory) |>
    rename(Site = Observatory, `Tranche d'âge` = AgeGroup)
}, members)
```

```{r fig_age_obs}
#| fig-cap: "Répartition des membres des ménages par tranche d'âge selon les observatoires"

hh_age |> ror_bar_v(x = AgeGroup, y = Percent, y_label = "%", x_angle = 45)
```

```{r dl_fig_age_obs}
#| echo: false
#| results: asis
dl_fig_variants("fig_age_obs", "04", function(d) {
  agg <- d |>
    mutate(AgeGroup = classify_age_group(m5)) |>
    filter(!is.na(AgeGroup)) |>
    count(Observatory, AgeGroup, name = "n") |>
    mutate(Percent = round(n / sum(n) * 100, 1), .by = Observatory)
  agg |> ror_bar_v(x = AgeGroup, y = Percent, y_label = "%", x_angle = 45)
}, members)
```

```{r pyramide_data}
hh_age_sex <- members_site |>
  mutate(AgeGroup = classify_age_group(m5), Sexe = classify_sex(m4)) |>
  filter(!is.na(Sexe), !is.na(AgeGroup)) |>
  count(Observatory, AgeGroup, Sexe, name = "n") |>
  mutate(
    Percent = round(n / sum(n) * 100, 1),
    Percent = if_else(Sexe == "Homme", -Percent, Percent),
    .by = c(Observatory, Sexe)
  )
```

```{r fig_pyramide}
#| fig-cap: "Pyramide des âges des membres des ménages enquêtés par observatoire"
#| fig-height: !expr ror_fig_height(hh_age_sex, "AgeGroup")
hh_age_sex |> ror_pyramid(age_col = AgeGroup, sex_col = Sexe, y = Percent)
```

```{r dl_fig_pyramide}
#| echo: false
#| results: asis
dl_fig_variants("fig_pyramide", "04", function(d) {
  agg <- d |>
    mutate(AgeGroup = classify_age_group(m5), Sexe = classify_sex(m4)) |>
    filter(!is.na(Sexe), !is.na(AgeGroup)) |>
    count(Observatory, AgeGroup, Sexe, name = "n") |>
    mutate(
      Percent = round(n / sum(n) * 100, 1),
      Percent = if_else(Sexe == "Homme", -Percent, Percent),
      .by = c(Observatory, Sexe)
    )
  agg |> ror_pyramid(age_col = AgeGroup, sex_col = Sexe, y = Percent)
}, members)
```

### Origine des CM et conjoints

L'origine géographique des chefs de ménage et de leurs conjoints renseigne sur les dynamiques migratoires et le degré d'ancrage local des familles. La classification distingue les *tompon-tany* (autochtones), les *zana-tany* (nés sur place de parents migrants), les *valivotaka* (migrants installés durablement) et les *mpihavy* (arrivants récents). La répartition de ces catégories diffère sensiblement entre les deux observatoires.

```{r origine}
make_origin_table(members_site, m3, classify_origin, "Origine",
                  obs_title("Origine des chefs de ménage et conjoints"))
```

```{r dl_tbl_origine}
#| echo: false
#| results: asis
dl_tbl_variants("tbl_origine", "04", function(d) {
  d |>
    filter(m6 %in% c(1, 2)) |>
    mutate(Type = if_else(m6 == 1, "CM", "Conjoint"),
           Origine = classify_origin(m3)) |>
    filter(!is.na(Origine)) |>
    count(Observatory, Type, Origine) |>
    mutate(`%` = round(n / sum(n) * 100, 1), .by = c(Observatory, Type)) |>
    rename(Site = Observatory, Effectif = n)
}, members)
```

```{r fig_origine}
make_origin_histogram(members_site, m3, classify_origin, "Origine",
                      obs_title("Distribution de l'origine des CM et conjoints"))
```

```{r dl_fig_origine}
#| echo: false
#| results: asis
dl_fig_variants("fig_origine", "04", function(d) {
  make_origin_histogram(d, m3, classify_origin, "Origine",
                        "Distribution de l'origine des CM et conjoints")
}, members)
```

::: {.content-visible when-profile="consolidated"}
::: {.obs-technical}

### Région d'origine

La provenance régionale des CM et conjoints qui ne sont pas natifs de la localité permet d'identifier les principaux bassins migratoires alimentant chaque observatoire.

```{r homeland}
# Homeland variable (m3a) - localisation du tombeau ancestral
# m3a has no value labels in the Stata file; apply manual mapping
m3a_labs <- c("1" = "Dans le fokontany", "2" = "Dans la commune", "3" = "Hors de la commune")
homeland_labels <- members |>
  filter(m6 %in% c(1, 2), !is.na(m3a)) |>
  mutate(
    Homeland = m3a_labs[as.character(m3a)]
  )

homeland_tbl <- homeland_labels |>
  mutate(Member_Type = if_else(m6 == 1, "Chef de ménage", "Conjoint")) |>
  count(Observatory, Member_Type, Homeland) |>
  mutate(pct = round(n / sum(n) * 100, 1), .by = c(Observatory, Member_Type)) |>
  tidyr::complete(Observatory, Member_Type, Homeland, fill = list(n = 0, pct = 0)) |>
  select(-n) |>
  pivot_wider(names_from = Member_Type, values_from = pct,
              names_glue = "{Member_Type}_pct", values_fill = 0) |>
  rename(`Chef %` = `Chef de ménage_pct`,
         `Conjoint %` = Conjoint_pct) |>
  select(Observatory, Homeland, `Chef %`, `Conjoint %`)

obs_gt(homeland_tbl) |>
  tab_header(title = "Région d'origine des CM et conjoints", subtitle = "Pourcentages") |>
  cols_label(Homeland = "Région", `Chef %` = "%",
             `Conjoint %` = "%") |>
  tab_spanner(label = "Chefs de ménage", columns = `Chef %`) |>
  tab_spanner(label = "Conjoints", columns = `Conjoint %`) |>
  fmt_number(columns = c(`Chef %`, `Conjoint %`), decimals = 1) |>
  style_table()
```

```{r dl_tbl_homeland}
#| echo: false
#| results: asis
dl_tbl_variants("tbl_homeland", "04", function(d) {
  m3a_labs <- c("1" = "Dans le fokontany", "2" = "Dans la commune", "3" = "Hors de la commune")
  d |>
    filter(m6 %in% c(1, 2), !is.na(m3a)) |>
    mutate(Type = if_else(m6 == 1, "CM", "Conjoint"),
           Région = m3a_labs[as.character(m3a)]) |>
    count(Observatory, Type, Région) |>
    mutate(`%` = round(n / sum(n) * 100, 1), .by = c(Observatory, Type)) |>
    rename(Site = Observatory, Effectif = n)
}, members)
```

```{r fig_homeland}
homeland_labels |>
  mutate(Member_Type = if_else(m6 == 1, "Chef de ménage", "Conjoint")) |>
  count(Observatory, Member_Type, Homeland) |>
  mutate(pct = round(n / sum(n) * 100, 1), .by = c(Observatory, Member_Type)) |>
  ror_bar_grouped(x = Homeland, fill = Member_Type, y = pct,
                  title = "Région d'origine des CM et conjoints",
                  y_label = "%", direction = "horizontal")
```

```{r dl_fig_homeland}
#| echo: false
#| results: asis
dl_fig_variants("fig_homeland", "04", function(d) {
  d |>
    filter(m6 %in% c(1, 2), !is.na(m3a)) |>
    mutate(Member_Type = if_else(m6 == 1, "Chef de ménage", "Conjoint"),
           Homeland = c("1" = "Dans le fokontany", "2" = "Dans la commune", "3" = "Hors de la commune")[as.character(m3a)]) |>
    count(Observatory, Member_Type, Homeland) |>
    mutate(pct = round(n / sum(n) * 100, 1), .by = c(Observatory, Member_Type)) |>
    ror_bar_grouped(x = Homeland, fill = Member_Type, y = pct,
                    title = "Région d'origine des CM et conjoints",
                    y_label = "%", direction = "horizontal")
}, members)
```

:::
:::

### Raison d'installation

Les raisons d'installation des CM et conjoints non originaires du lieu éclairent les motivations migratoires. Elles distinguent notamment les installations liées au mariage de celles motivées par les opportunités économiques (travail agricole ou non agricole).

```{r raison}
make_origin_table(members_site, mg4a, classify_reason, "Raison",
                  obs_title("Raison d'implantation des CM et conjoints"))
```

```{r dl_tbl_raison}
#| echo: false
#| results: asis
dl_tbl_variants("tbl_raison", "04", function(d) {
  d |>
    filter(m6 %in% c(1, 2)) |>
    mutate(Type = if_else(m6 == 1, "CM", "Conjoint"),
           Raison = classify_reason(mg4a)) |>
    filter(!is.na(Raison)) |>
    count(Observatory, Type, Raison) |>
    mutate(`%` = round(n / sum(n) * 100, 1), .by = c(Observatory, Type)) |>
    rename(Site = Observatory, Effectif = n)
}, members)
```

```{r fig_raison}
make_origin_histogram(members_site, mg4a, classify_reason, "Raison",
                      obs_title("Distribution des raisons d'implantation des CM et conjoints"))
```

```{r dl_fig_raison}
#| echo: false
#| results: asis
dl_fig_variants("fig_raison", "04", function(d) {
  make_origin_histogram(d, mg4a, classify_reason, "Raison",
                        "Distribution des raisons d'implantation des CM et conjoints")
}, members)
```

## Caractéristiques des chefs de ménages

Le profil des chefs de ménage (CM) est décrit ci-dessous.

::: {.content-hidden when-profile="marovoay"}
::: {.obs-alaotra}
Dans l'Alaotra, `r pct_cm_h_a` % des CM sont des hommes, soit `r pct_cm_f_a` % de ménages dirigés par des femmes. L'âge moyen des CM est de `r age_cm_a` ans. Sur le plan conjugal, `r pct_couple_a` % des CM vivent en couple (mariés ou en concubinage).
:::
:::

::: {.content-hidden when-profile="alaotra"}
::: {.obs-marovoay}
A Marovoay, `r pct_cm_h_m` % des CM sont des hommes, soit `r pct_cm_f_m` % de ménages dirigés par des femmes. L'âge moyen des CM est de `r age_cm_m` ans. Sur le plan conjugal, `r pct_couple_m` % des CM vivent en couple (mariés ou en concubinage).
:::
:::

### Caractéristiques socio-démographiques

```{r cm_chars}
cm <- members |> filter(m6 == 1)
cm_site <- members_site |> filter(m6 == 1)

# --- Sexe ---
sexe_table <- cm |>
  mutate(Sexe = classify_sex(m4)) |>
  count(Observatory, Sexe) |>
  mutate(pct = round(n / sum(n) * 100, 1), .by = Observatory) |>
  mutate(Valeur = paste0(pct, "%")) |>
  select(Observatory, Sexe, Valeur) |>
  pivot_wider(names_from = Observatory, values_from = Valeur, values_fill = "-") |>
  mutate(Caractéristique = "Sexe", .before = Sexe) |>
  rename(Catégorie = Sexe)

# --- Âge ---
age_table <- cm |>
  summarise(
    Médiane = median(m5, na.rm = TRUE),
    Moyenne = round(mean(m5, na.rm = TRUE), 1),
    Mode = as.numeric(names(sort(table(m5), decreasing = TRUE)[1])),
    Minimum = min(m5, na.rm = TRUE),
    Maximum = max(m5, na.rm = TRUE),
    .by = Observatory
  ) |>
  pivot_longer(-Observatory, names_to = "Statistique", values_to = "Valeur") |>
  pivot_wider(names_from = Observatory, values_from = Valeur) |>
  mutate(
    Statistique = factor(Statistique, levels = c("Minimum", "Mode", "Médiane", "Moyenne", "Maximum"))
  ) |>
  arrange(Statistique) |>
  mutate(across(any_of(c("Alaotra", "Marovoay")), \(x) as.character(round(x, 0)))) |>
  mutate(Caractéristique = "Âge", .before = Statistique) |>
  rename(Catégorie = Statistique)

# --- Statut matrimonial ---
statut_table <- cm |>
  mutate(Statut = classify_marital(m7)) |>
  count(Observatory, Statut) |>
  mutate(pct = round(n / sum(n) * 100, 1), .by = Observatory) |>
  select(Observatory, Statut, pct) |>
  pivot_wider(names_from = Observatory, values_from = pct, values_fill = 0) |>
  mutate(across(any_of(c("Alaotra", "Marovoay")), \(x) paste0(x, "%"))) |>
  mutate(Caractéristique = "Statut matrimonial", .before = Statut) |>
  rename(Catégorie = Statut)

# --- Combined table ---
hh_combined <- bind_rows(sexe_table, age_table, statut_table)

gt(hh_combined, groupname_col = "Caractéristique") |>
  tab_header(title = "Caractéristiques des chefs de ménage") |>
  safe_cols_label(Catégorie = "Catégorie", Alaotra = "Alaotra", Marovoay = "Marovoay") |>
  tab_footnote(
    footnote = "Sexe et Statut matrimonial : effectifs et pourcentages. Âge : statistiques descriptives.",
    locations = cells_title(groups = "title")
  ) |>
  style_table()
```

```{r dl_tbl_cm_chars}
#| echo: false
#| results: asis
dl_tbl_variants("tbl_cm_chars", "04", function(d) {
  cm <- d |> filter(m6 == 1)
  sexe <- cm |>
    mutate(Catégorie = classify_sex(m4)) |>
    count(Observatory, Catégorie) |>
    mutate(`%` = round(n / sum(n) * 100, 1), .by = Observatory) |>
    mutate(Variable = "Sexe") |>
    rename(Site = Observatory, Effectif = n)
  age <- cm |>
    summarise(Médiane = median(m5, na.rm = TRUE),
              Moyenne = round(mean(m5, na.rm = TRUE), 1),
              .by = Observatory) |>
    pivot_longer(-Observatory, names_to = "Catégorie", values_to = "Effectif") |>
    mutate(Variable = "Âge", `%` = NA_real_) |>
    rename(Site = Observatory)
  statut <- cm |>
    mutate(Catégorie = classify_marital(m7)) |>
    count(Observatory, Catégorie) |>
    mutate(`%` = round(n / sum(n) * 100, 1), .by = Observatory) |>
    mutate(Variable = "Statut matrimonial") |>
    rename(Site = Observatory, Effectif = n)
  bind_rows(sexe, age, statut) |>
    select(Site, Variable, Catégorie, Effectif, `%`)
}, members)
```

### Niveau d'éducation

Le niveau d'éducation des chefs de ménage constitue un déterminant majeur de la capacité d'adaptation et de la vulnérabilité des ménages ruraux. L'analyse croisée par sexe met en évidence des disparités supplémentaires.

::: {.content-hidden when-profile="marovoay"}
::: {.obs-alaotra}
Dans l'Alaotra, le niveau le plus fréquemment atteint est « `r top_educ_a` » (`r pct_top_educ_a` % des CM).
:::
:::

::: {.content-hidden when-profile="alaotra"}
::: {.obs-marovoay}
A Marovoay, le niveau le plus fréquemment atteint est « `r top_educ_m` » (`r pct_top_educ_m` % des CM).
:::
:::

#### Niveau d'éducation du Chef de ménage

```{r cm_educ}
cm_educ <- cm |>
  mutate(Niv_education = classify_education(s3a, s2, m5) |> replace_na("Inconnu")) |>
  count(Observatory, Niv_education) |>
  mutate(pct = round(n / sum(n) * 100, 1), .by = Observatory) |>
  mutate(Valeur = paste0(pct, "%")) |>
  select(Observatory, Niv_education, Valeur) |>
  pivot_wider(names_from = Observatory, values_from = Valeur, values_fill = "-")

gt(cm_educ) |>
  tab_header(title = "Répartition des chefs de ménage selon leur niveau d'éducation") |>
  cols_label(Niv_education = "Niveau d'éducation") |>
  style_table()
```

```{r dl_tbl_cm_educ}
#| echo: false
#| results: asis
dl_tbl_variants("tbl_cm_educ", "04", function(d) {
  d |> filter(m6 == 1) |>
    mutate(Niv_education = classify_education(s3a, s2, m5) |> replace_na("Inconnu")) |>
    count(Observatory, Niv_education) |>
    mutate(`%` = round(n / sum(n) * 100, 1), .by = Observatory) |>
    rename(Site = Observatory, Effectif = n)
}, members)
```

```{r fig_cm_educ}
#| echo: false
#| fig-cap: "Niveau d'éducation des chefs de ménage"
cm |>
  mutate(Type = classify_education(s3a, s2, m5) |> replace_na("Inconnu")) |>
  count(Observatory, Type) |>
  mutate(pct = round(n / sum(n) * 100, 1), .by = Observatory) |>
  make_bar_obs()
```

```{r dl_fig_cm_educ}
#| echo: false
#| results: asis
dl_fig_variants("fig_cm_educ", "04", function(d) {
  d |> filter(m6 == 1) |>
    mutate(Type = classify_education(s3a, s2, m5) |> replace_na("Inconnu")) |>
    count(Observatory, Type) |>
    mutate(pct = round(n / sum(n) * 100, 1), .by = Observatory) |>
    make_bar_obs()
}, members)
```

#### Niveau d'éducation des chefs de ménages par sexe

```{r cm_educ_sex}
cm_educ_sex <- cm |>
  mutate(
    Sexe = classify_sex(m4),
    Niv_education = classify_education(s3a, s2, m5) |> replace_na("Inconnu")
  ) |>
  count(Observatory, Sexe, Niv_education) |>
  mutate(pct = round(n / sum(n) * 100, 1), .by = c(Observatory, Sexe)) |>
  mutate(Valeur = paste0(pct, "%")) |>
  select(Observatory, Sexe, Niv_education, Valeur) |>
  pivot_wider(names_from = c(Observatory, Sexe), values_from = Valeur,
              names_glue = "{Observatory}_{Sexe}", values_fill = "-")

gt(cm_educ_sex) |>
  tab_header(title = "Répartition des CM selon le niveau d'éducation et le sexe") |>
  safe_cols_label(Niv_education = "Niveau d'éducation",
             Alaotra_Homme = "Homme", Alaotra_Femme = "Femme",
             Marovoay_Homme = "Homme", Marovoay_Femme = "Femme") |>
  safe_tab_spanner(label = "Alaotra", columns = c(Alaotra_Homme, Alaotra_Femme)) |>
  safe_tab_spanner(label = "Marovoay", columns = c(Marovoay_Homme, Marovoay_Femme)) |>
  tab_footnote(
    footnote = "Pourcentages calculés par rapport au total des CM de chaque sexe et observatoire.",
    locations = cells_title(groups = "title")
  ) |>
  style_table()
```

```{r dl_tbl_cm_educ_sex}
#| echo: false
#| results: asis
dl_tbl_variants("tbl_cm_educ_sex", "04", function(d) {
  d |> filter(m6 == 1) |>
    mutate(Sexe = classify_sex(m4),
           Niv_education = classify_education(s3a, s2, m5) |> replace_na("Inconnu")) |>
    count(Observatory, Sexe, Niv_education) |>
    mutate(`%` = round(n / sum(n) * 100, 1), .by = c(Observatory, Sexe)) |>
    rename(Site = Observatory, Effectif = n)
}, members)
```

```{r fig_cm_educ_sex}
#| echo: false
#| fig-cap: "Niveau d'éducation des CM par sexe"
cm |>
  mutate(
    Sexe = classify_sex(m4),
    Type = classify_education(s3a, s2, m5) |> replace_na("Inconnu")
  ) |>
  filter(!is.na(Sexe)) |>
  count(Observatory, Sexe, Type) |>
  mutate(pct = round(n / sum(n) * 100, 1), .by = c(Observatory, Sexe)) |>
  ror_bar_grouped(x = Type, fill = Sexe, y = pct,
                  y_label = "%", direction = "horizontal")
```

```{r dl_fig_cm_educ_sex}
#| echo: false
#| results: asis
dl_fig_variants("fig_cm_educ_sex", "04", function(d) {
  d |> filter(m6 == 1) |>
    mutate(Sexe = classify_sex(m4),
           Type = classify_education(s3a, s2, m5) |> replace_na("Inconnu")) |>
    filter(!is.na(Sexe)) |>
    count(Observatory, Sexe, Type) |>
    mutate(pct = round(n / sum(n) * 100, 1), .by = c(Observatory, Sexe)) |>
    ror_bar_grouped(x = Type, fill = Sexe, y = pct,
                    y_label = "%", direction = "horizontal")
}, members)
```

### Alphabétisation des chefs de ménage

L'aptitude à lire et écrire conditionne l'accès à l'information, aux services publics et aux opportunités économiques. Les sections suivantes détaillent les compétences en lecture et en écriture séparément, en distinguant trois niveaux : lecture/écriture aisée, avec effort, ou absente.

::: {.content-hidden when-profile="marovoay"}
::: {.obs-alaotra}
Dans l'Alaotra, `r pct_alpha_a` % des CM savent lire aisément.
:::
:::

::: {.content-hidden when-profile="alaotra"}
::: {.obs-marovoay}
A Marovoay, `r pct_alpha_m` % des CM savent lire aisément.
:::
:::

```{r cm_literacy_helpers}
#| include: false

# Helper: 3-level literacy table by observatory
literacy_3level <- function(data, var, title_text) {
  data |>
    mutate(Niveau = classify_literacy({{ var }})) |>
    filter(!is.na(Niveau)) |>
    count(Observatory, Niveau) |>
    mutate(pct = round(n / sum(n) * 100, 1), .by = Observatory) |>
    mutate(Valeur = paste0(pct, "%")) |>
    select(Observatory, Niveau, Valeur) |>
    pivot_wider(names_from = Observatory, values_from = Valeur, values_fill = "-") |>
    gt() |>
    tab_header(title = title_text) |>
    cols_label(Niveau = "Niveau") |>
    style_table()
}

# Helper: 3-level literacy table by sex
literacy_3level_sex <- function(data, var, title_text) {
  sex_data <- data |>
    mutate(Niveau = classify_literacy({{ var }}),
           Sexe = classify_sex(m4)) |>
    filter(!is.na(Niveau), !is.na(Sexe)) |>
    count(Observatory, Sexe, Niveau) |>
    mutate(pct = round(n / sum(n) * 100, 1), .by = c(Observatory, Sexe))

  tbl <- sex_data |>
    obs_gt() |>
    tab_header(title = title_text) |>
    cols_label(Sexe = "Sexe", Niveau = "Niveau", pct = "%") |>
    cols_hide(n) |>
    fmt_number(columns = pct, decimals = 1) |>
    style_table()

  knitr::knit_print(tbl)
}

# Helper: 3-level literacy bar chart by sex
literacy_3level_bar <- function(data, var, title_text) {
  sex_data <- data |>
    mutate(Niveau = classify_literacy({{ var }}),
           Sexe = classify_sex(m4)) |>
    filter(!is.na(Niveau), !is.na(Sexe)) |>
    count(Observatory, Sexe, Niveau) |>
    mutate(pct = round(n / sum(n) * 100, 1), .by = c(Observatory, Sexe))

  sex_data |> ror_bar_grouped(x = Niveau, fill = Sexe, y = pct,
                              title = title_text, y_label = "%",
                              direction = "vertical")
}
```

#### Savoir lire

```{r cm_read}
literacy_3level(cm_site, s1a, "Aptitude à la lecture des chefs de ménage")
```

```{r dl_tbl_cm_read}
#| echo: false
#| results: asis
dl_tbl_variants("tbl_cm_read", "04", function(d) {
  d |> filter(m6 == 1) |>
    mutate(Niveau = classify_literacy(s1a)) |>
    filter(!is.na(Niveau)) |>
    count(Observatory, Niveau) |>
    mutate(`%` = round(n / sum(n) * 100, 1), .by = Observatory) |>
    rename(Site = Observatory, Effectif = n)
}, members)
```

```{r cm_read_sex}
#| results: asis
literacy_3level_sex(cm_site, s1a, "Aptitude à la lecture des CM selon le sexe")
```

```{r fig_cm_read_sex}
#| fig-cap: "Aptitude à la lecture des CM selon le sexe"
literacy_3level_bar(cm_site, s1a, "Aptitude à la lecture des CM selon le sexe")
```

```{r dl_tbl_cm_read_sex}
#| echo: false
#| results: asis
dl_tbl_variants("tbl_cm_read_sex", "04", function(d) {
  d |> filter(m6 == 1) |>
    mutate(Sexe = classify_sex(m4), Niveau = classify_literacy(s1a)) |>
    filter(!is.na(Sexe), !is.na(Niveau)) |>
    count(Observatory, Sexe, Niveau) |>
    mutate(`%` = round(n / sum(n) * 100, 1), .by = c(Observatory, Sexe)) |>
    rename(Site = Observatory, Effectif = n)
}, members)
```

#### Savoir écrire

```{r cm_write}
literacy_3level(cm_site, s1b, "Aptitude à l'écriture des chefs de ménage")
```

```{r dl_tbl_cm_write}
#| echo: false
#| results: asis
dl_tbl_variants("tbl_cm_write", "04", function(d) {
  d |> filter(m6 == 1) |>
    mutate(Niveau = classify_literacy(s1b)) |>
    filter(!is.na(Niveau)) |>
    count(Observatory, Niveau) |>
    mutate(`%` = round(n / sum(n) * 100, 1), .by = Observatory) |>
    rename(Site = Observatory, Effectif = n)
}, members)
```

```{r cm_write_sex}
#| results: asis
literacy_3level_sex(cm_site, s1b, "Aptitude à l'écriture des CM selon le sexe")
```

```{r fig_cm_write_sex}
#| fig-cap: "Aptitude à l'écriture des CM selon le sexe"
literacy_3level_bar(cm_site, s1b, "Aptitude à l'écriture des CM selon le sexe")
```

```{r dl_tbl_cm_write_sex}
#| echo: false
#| results: asis
dl_tbl_variants("tbl_cm_write_sex", "04", function(d) {
  d |> filter(m6 == 1) |>
    mutate(Sexe = classify_sex(m4), Niveau = classify_literacy(s1b)) |>
    filter(!is.na(Sexe), !is.na(Niveau)) |>
    count(Observatory, Sexe, Niveau) |>
    mutate(`%` = round(n / sum(n) * 100, 1), .by = c(Observatory, Sexe)) |>
    rename(Site = Observatory, Effectif = n)
}, members)
```
### Activités principales des Chefs de ménage

L'activité économique principale des chefs de ménage traduit la structure productive de chaque observatoire. Les activités sont regroupées en catégories sectorielles inspirées de la CITI Rév. 4 afin de garantir un effectif suffisant dans chaque classe et de préserver la confidentialité statistique.

::: {.content-hidden when-profile="marovoay"}
::: {.obs-alaotra}
Dans l'Alaotra, l'activité dominante est « `r top_act_a` » (`r pct_top_act_a` % des CM).
:::
:::

::: {.content-hidden when-profile="alaotra"}
::: {.obs-marovoay}
A Marovoay, l'activité dominante est « `r top_act_m` » (`r pct_top_act_m` % des CM).
:::
:::

```{r cm_act}
cm_act <- cm_site |>
  mutate(Act_principal = classify_activity(a1)) |>
  filter(!is.na(Act_principal)) |>
  count(Observatory, Act_principal, name = "n") |>
  mutate(Percent = round(n / sum(n) * 100, 1), .by = Observatory) |>
  arrange(Observatory, desc(n))

obs_gt(cm_act) |>
  tab_header(title = obs_title("Activités principales du chef de ménage")) |>
  cols_label(Act_principal = "Activité", Percent = "%") |>
  cols_hide(n) |>
  fmt_number(columns = Percent, decimals = 1) |>
  style_table()
```

```{r fig-cm-act}
#| fig-cap: "Activités principales des chefs de ménages"
#| fig-height: !expr ror_fig_height(cm_act, "Act_principal")
cm_act |> make_bar_obs(x = Act_principal, y = Percent,
                  y_label = "%")
```

```{r dl_tbl_cm_act}
#| echo: false
#| results: asis
dl_tbl_variants("tbl_cm_act", "04", function(d) {
  d |> filter(m6 == 1) |>
    mutate(Act_principal = classify_activity(a1)) |>
    filter(!is.na(Act_principal)) |>
    count(Observatory, Act_principal) |>
    mutate(`%` = round(n / sum(n) * 100, 1), .by = Observatory) |>
    rename(Site = Observatory, Effectif = n)
}, members)
```

```{r dl_fig_cm_act}
#| echo: false
#| results: asis
dl_fig_variants("fig_cm_act", "04", function(d) {
  act <- d |> filter(m6 == 1) |>
    mutate(Act_principal = classify_activity(a1)) |>
    filter(!is.na(Act_principal)) |>
    count(Observatory, Act_principal, name = "n") |>
    mutate(Percent = round(n / sum(n) * 100, 1), .by = Observatory)
  act |> ror_bar_grouped(x = Act_principal, fill = Observatory, y = Percent,
                         title = "Activités principales des CM (%)",
                         y_label = "%", direction = "horizontal", facet = FALSE)
}, members)
```

#### Activités principales des CM par sexe

```{r cm_act_sex}
cm_act_sex <- cm_site |>
  mutate(
    Act_principal = classify_activity(a1),
    Sexe = classify_sex(m4)
  ) |>
  filter(!is.na(Act_principal)) |>
  filter(!is.na(Sexe)) |>
  count(Observatory, Sexe, Act_principal, name = "n") |>
  mutate(Percent = round(n / sum(n) * 100, 1), .by = c(Observatory, Sexe)) |>
  arrange(Observatory, Sexe, desc(n))

# Suppress small cells (n < 5) for confidentiality
cm_act_sex_tbl <- suppress_small_counts(cm_act_sex, "n", "Percent")
cm_act_sex_plt <- suppress_in_plot_data(cm_act_sex)

# Wide table
cm_act_wide <- cm_act_sex_tbl |>
  select(-n) |>
  pivot_wider(names_from = Sexe, values_from = Percent,
              names_glue = "{Sexe}_%")

obs_gt(cm_act_wide) |>
  tab_header(title = obs_title("Activités principales des CM par sexe")) |>
  cols_label(Act_principal = "Activité",
             `Homme_%` = "%",
             `Femme_%` = "%") |>
  tab_spanner(label = "Homme", columns = `Homme_%`) |>
  tab_spanner(label = "Femme", columns = `Femme_%`) |>
  fmt_number(columns = c(`Homme_%`, `Femme_%`), decimals = 1) |>
  sub_missing(missing_text = "< 5") |>
  style_table()

# Bar chart by sex (small cells removed)
cm_act_sex_plt |> ror_bar_grouped(x = Act_principal, fill = Sexe, y = Percent,
                                  title = "Activités principales des CM par observatoire et sexe (%)",
                                  y_label = "%", direction = "horizontal")
```

```{r dl_tbl_cm_act_sex}
#| echo: false
#| results: asis
dl_tbl_variants("tbl_cm_act_sex", "04", function(d) {
  d |> filter(m6 == 1) |>
    mutate(Act_principal = classify_activity(a1),
      Sexe = classify_sex(m4)) |>
    filter(!is.na(Act_principal), !is.na(Sexe)) |>
    count(Observatory, Sexe, Act_principal) |>
    mutate(`%` = round(n / sum(n) * 100, 1), .by = c(Observatory, Sexe)) |>
    rename(Site = Observatory, Effectif = n)
}, members)
```

```{r dl_fig_cm_act_sex}
#| echo: false
#| results: asis
dl_fig_variants("fig_cm_act_sex", "04", function(d) {
  act <- d |> filter(m6 == 1) |>
    mutate(Act_principal = classify_activity(a1),
      Sexe = classify_sex(m4)) |>
    filter(!is.na(Act_principal), !is.na(Sexe)) |>
    count(Observatory, Sexe, Act_principal, name = "n") |>
    mutate(Percent = round(n / sum(n) * 100, 1), .by = c(Observatory, Sexe))
  act |> ror_bar_grouped(x = Act_principal, fill = Sexe, y = Percent,
                         title = "Activités principales des CM par observatoire et sexe (%)",
                         y_label = "%", direction = "horizontal")
}, members)
```

## Caractéristiques des autres membres de ménages

Les autres membres du ménage (conjoints, enfants, dépendants) constituent la majorité de la population recensée. Leur profil démographique, éducatif et économique complète celui des chefs de ménage et permet de dresser un portrait plus complet du capital humain des familles rurales.

### Caractéristiques socio-démographiques

```{r other_chars}
others <- members |> filter(m6 != 1)
others_site <- members_site |> filter(m6 != 1)

# --- Sexe ---
sexe_table2 <- others |>
  mutate(Sexe = classify_sex(m4)) |>
  count(Observatory, Sexe) |>
  mutate(pct = round(n / sum(n) * 100, 1), .by = Observatory) |>
  mutate(Valeur = paste0(pct, "%")) |>
  select(Observatory, Sexe, Valeur) |>
  pivot_wider(names_from = Observatory, values_from = Valeur, values_fill = "-") |>
  mutate(Caractéristique = "Sexe", .before = Sexe) |>
  rename(Catégorie = Sexe)

# --- Âge ---
age_table2 <- others |>
  summarise(
    Médiane = median(m5, na.rm = TRUE),
    Moyenne = round(mean(m5, na.rm = TRUE), 1),
    Mode = as.numeric(names(sort(table(m5), decreasing = TRUE)[1])),
    Minimum = min(m5, na.rm = TRUE),
    Maximum = max(m5, na.rm = TRUE),
    .by = Observatory
  ) |>
  pivot_longer(-Observatory, names_to = "Statistique", values_to = "Valeur") |>
  pivot_wider(names_from = Observatory, values_from = Valeur) |>
  mutate(
    Statistique = factor(Statistique, levels = c("Minimum", "Mode", "Médiane", "Moyenne", "Maximum"))
  ) |>
  arrange(Statistique) |>
  mutate(across(any_of(c("Alaotra", "Marovoay")), \(x) as.character(round(x, 0)))) |>
  mutate(Caractéristique = "Âge", .before = Statistique) |>
  rename(Catégorie = Statistique)

# --- Statut matrimonial ---
statut_table2 <- others |>
  mutate(Statut = classify_marital(m7)) |>
  filter(!is.na(Statut)) |>
  count(Observatory, Statut) |>
  mutate(pct = round(n / sum(n) * 100, 1), .by = Observatory) |>
  select(Observatory, Statut, pct) |>
  pivot_wider(names_from = Observatory, values_from = pct, values_fill = 0) |>
  mutate(across(any_of(c("Alaotra", "Marovoay")), \(x) paste0(x, "%"))) |>
  mutate(Caractéristique = "Statut matrimonial", .before = Statut) |>
  rename(Catégorie = Statut)

# --- Combined table ---
hh_combined2 <- bind_rows(sexe_table2, age_table2, statut_table2)

gt(hh_combined2, groupname_col = "Caractéristique") |>
  tab_header(title = "Caractéristiques des autres membres de ménage") |>
  safe_cols_label(Catégorie = "Catégorie", Alaotra = "Alaotra", Marovoay = "Marovoay") |>
  tab_footnote(
    footnote = "Sexe et Statut matrimonial : pourcentages. Âge : statistiques descriptives.",
    locations = cells_title(groups = "title")
  ) |>
  style_table()
```

```{r dl_tbl_other_chars}
#| echo: false
#| results: asis
dl_tbl_variants("tbl_other_chars", "04", function(d) {
  oth <- d |> filter(m6 != 1)
  sexe <- oth |>
    mutate(Catégorie = classify_sex(m4)) |>
    count(Observatory, Catégorie) |>
    mutate(`%` = round(n / sum(n) * 100, 1), .by = Observatory) |>
    mutate(Variable = "Sexe") |>
    rename(Site = Observatory, Effectif = n)
  age <- oth |>
    summarise(Médiane = median(m5, na.rm = TRUE),
              Moyenne = round(mean(m5, na.rm = TRUE), 1),
              .by = Observatory) |>
    pivot_longer(-Observatory, names_to = "Catégorie", values_to = "Effectif") |>
    mutate(Variable = "Âge", `%` = NA_real_) |>
    rename(Site = Observatory)
  statut <- oth |>
    mutate(Catégorie = classify_marital(m7)) |>
    filter(!is.na(Catégorie)) |>
    count(Observatory, Catégorie) |>
    mutate(`%` = round(n / sum(n) * 100, 1), .by = Observatory) |>
    mutate(Variable = "Statut matrimonial") |>
    rename(Site = Observatory, Effectif = n)
  bind_rows(sexe, age, statut) |>
    select(Site, Variable, Catégorie, Effectif, `%`)
}, members)
```

### Éducation et scolarisation

Le niveau d'éducation des autres membres de ménage complète le portrait éducatif des familles. Les disparités entre sexes et entre observatoires donnent un aperçu des inégalités d'accès à l'éducation.

#### Niveau d'éducation des autres membres

```{r other_educ}
other_educ <- others |>
  mutate(Niv_education = classify_education(s3a, s2, m5) |> replace_na("Inconnu")) |>
  count(Observatory, Niv_education) |>
  mutate(pct = round(n / sum(n) * 100, 1), .by = Observatory) |>
  mutate(Valeur = paste0(pct, "%")) |>
  select(Observatory, Niv_education, Valeur) |>
  pivot_wider(names_from = Observatory, values_from = Valeur, values_fill = "-")

gt(other_educ) |>
  tab_header(title = "Niveau d'éducation des autres membres de ménage") |>
  cols_label(Niv_education = "Niveau d'éducation") |>
  style_table()
```

```{r dl_tbl_other_educ}
#| echo: false
#| results: asis
dl_tbl_variants("tbl_other_educ", "04", function(d) {
  d |> filter(m6 != 1) |>
    mutate(Niv_education = classify_education(s3a, s2, m5) |> replace_na("Inconnu")) |>
    count(Observatory, Niv_education) |>
    mutate(`%` = round(n / sum(n) * 100, 1), .by = Observatory) |>
    rename(Site = Observatory, Effectif = n)
}, members)
```

```{r fig_other_educ}
#| echo: false
#| fig-cap: "Niveau d'éducation des autres membres"
others |>
  mutate(Type = classify_education(s3a, s2, m5) |> replace_na("Inconnu")) |>
  count(Observatory, Type) |>
  mutate(pct = round(n / sum(n) * 100, 1), .by = Observatory) |>
  make_bar_obs()
```

```{r dl_fig_other_educ}
#| echo: false
#| results: asis
dl_fig_variants("fig_other_educ", "04", function(d) {
  d |> filter(m6 != 1) |>
    mutate(Type = classify_education(s3a, s2, m5) |> replace_na("Inconnu")) |>
    count(Observatory, Type) |>
    mutate(pct = round(n / sum(n) * 100, 1), .by = Observatory) |>
    make_bar_obs()
}, members)
```

#### Niveau d'éducation des autres membres par sexe

```{r other_educ_sex}
other_educ_sex <- others |>
  mutate(
    Sexe = classify_sex(m4),
    Niv_education = classify_education(s3a, s2, m5) |> replace_na("Inconnu")
  ) |>
  filter(!is.na(Sexe)) |>
  count(Observatory, Sexe, Niv_education) |>
  mutate(pct = round(n / sum(n) * 100, 1), .by = c(Observatory, Sexe)) |>
  mutate(Valeur = paste0(pct, "%")) |>
  select(Observatory, Sexe, Niv_education, Valeur) |>
  pivot_wider(names_from = c(Observatory, Sexe), values_from = Valeur,
              names_glue = "{Observatory}_{Sexe}", values_fill = "-")

gt(other_educ_sex) |>
  tab_header(title = "Niveau d'éducation des autres membres par sexe") |>
  safe_cols_label(Niv_education = "Niveau d'éducation",
             Alaotra_Homme = "Homme", Alaotra_Femme = "Femme",
             Marovoay_Homme = "Homme", Marovoay_Femme = "Femme") |>
  safe_tab_spanner(label = "Alaotra", columns = c(Alaotra_Homme, Alaotra_Femme)) |>
  safe_tab_spanner(label = "Marovoay", columns = c(Marovoay_Homme, Marovoay_Femme)) |>
  style_table()
```

```{r dl_tbl_other_educ_sex}
#| echo: false
#| results: asis
dl_tbl_variants("tbl_other_educ_sex", "04", function(d) {
  d |> filter(m6 != 1) |>
    mutate(Sexe = classify_sex(m4),
           Niv_education = classify_education(s3a, s2, m5) |> replace_na("Inconnu")) |>
    count(Observatory, Sexe, Niv_education) |>
    mutate(`%` = round(n / sum(n) * 100, 1), .by = c(Observatory, Sexe)) |>
    rename(Site = Observatory, Effectif = n)
}, members)
```

```{r fig_other_educ_sex}
#| echo: false
#| fig-cap: "Niveau d'éducation des autres membres par sexe"
others |>
  mutate(
    Sexe = classify_sex(m4),
    Type = classify_education(s3a, s2, m5) |> replace_na("Inconnu")
  ) |>
  filter(!is.na(Sexe)) |>
  count(Observatory, Sexe, Type) |>
  mutate(pct = round(n / sum(n) * 100, 1), .by = c(Observatory, Sexe)) |>
  ror_bar_grouped(x = Type, fill = Sexe, y = pct,
                  y_label = "%", direction = "horizontal")
```

```{r dl_fig_other_educ_sex}
#| echo: false
#| results: asis
dl_fig_variants("fig_other_educ_sex", "04", function(d) {
  d |> filter(m6 != 1) |>
    mutate(Sexe = classify_sex(m4),
           Type = classify_education(s3a, s2, m5) |> replace_na("Inconnu")) |>
    filter(!is.na(Sexe)) |>
    count(Observatory, Sexe, Type) |>
    mutate(pct = round(n / sum(n) * 100, 1), .by = c(Observatory, Sexe)) |>
    ror_bar_grouped(x = Type, fill = Sexe, y = pct,
                    y_label = "%", direction = "horizontal")
}, members)
```

#### Alphabétisation des autres membres

##### Savoir lire

```{r other_read}
literacy_3level(others_site, s1a, "Aptitude à la lecture des autres membres")
```

```{r dl_tbl_other_read}
#| echo: false
#| results: asis
dl_tbl_variants("tbl_other_read", "04", function(d) {
  d |> filter(m6 != 1) |>
    mutate(Niveau = classify_literacy(s1a)) |>
    filter(!is.na(Niveau)) |>
    count(Observatory, Niveau) |>
    mutate(`%` = round(n / sum(n) * 100, 1), .by = Observatory) |>
    rename(Site = Observatory, Effectif = n)
}, members)
```

```{r other_read_sex}
#| results: asis
literacy_3level_sex(others_site, s1a, "Aptitude à la lecture des autres membres selon le sexe")
```

```{r fig_other_read_sex}
#| fig-cap: "Aptitude à la lecture des autres membres selon le sexe"
literacy_3level_bar(others_site, s1a, "Aptitude à la lecture des autres membres selon le sexe")
```

```{r dl_tbl_other_read_sex}
#| echo: false
#| results: asis
dl_tbl_variants("tbl_other_read_sex", "04", function(d) {
  d |> filter(m6 != 1) |>
    mutate(Sexe = classify_sex(m4), Niveau = classify_literacy(s1a)) |>
    filter(!is.na(Sexe), !is.na(Niveau)) |>
    count(Observatory, Sexe, Niveau) |>
    mutate(`%` = round(n / sum(n) * 100, 1), .by = c(Observatory, Sexe)) |>
    rename(Site = Observatory, Effectif = n)
}, members)
```

##### Savoir écrire

```{r other_write}
literacy_3level(others_site, s1b, "Aptitude à l'écriture des autres membres")
```

```{r dl_tbl_other_write}
#| echo: false
#| results: asis
dl_tbl_variants("tbl_other_write", "04", function(d) {
  d |> filter(m6 != 1) |>
    mutate(Niveau = classify_literacy(s1b)) |>
    filter(!is.na(Niveau)) |>
    count(Observatory, Niveau) |>
    mutate(`%` = round(n / sum(n) * 100, 1), .by = Observatory) |>
    rename(Site = Observatory, Effectif = n)
}, members)
```

```{r other_write_sex}
#| results: asis
literacy_3level_sex(others_site, s1b, "Aptitude à l'écriture des autres membres selon le sexe")
```

```{r fig_other_write_sex}
#| fig-cap: "Aptitude à l'écriture des autres membres selon le sexe"
literacy_3level_bar(others_site, s1b, "Aptitude à l'écriture des autres membres selon le sexe")
```

```{r dl_tbl_other_write_sex}
#| echo: false
#| results: asis
dl_tbl_variants("tbl_other_write_sex", "04", function(d) {
  d |> filter(m6 != 1) |>
    mutate(Sexe = classify_sex(m4), Niveau = classify_literacy(s1b)) |>
    filter(!is.na(Sexe), !is.na(Niveau)) |>
    count(Observatory, Sexe, Niveau) |>
    mutate(`%` = round(n / sum(n) * 100, 1), .by = c(Observatory, Sexe)) |>
    rename(Site = Observatory, Effectif = n)
}, members)
```
### Scolarisation

Le taux de scolarisation des enfants de 6 à 14 ans constitue un indicateur clé du développement humain et de l'investissement des ménages dans l'éducation.

::: {.content-hidden when-profile="marovoay"}
::: {.obs-alaotra}
Dans l'Alaotra, le taux de scolarisation s'élève à `r taux_scol_a` %.
:::
:::

::: {.content-hidden when-profile="alaotra"}
::: {.obs-marovoay}
Dans Marovoay, le taux de scolarisation s'élève à `r taux_scol_m` %.
:::
:::

#### Taux de scolarisation des enfants de 6 à 14 ans

```{r schooling}
school_rate <- members_site |>
  filter(m5 >= 6, m5 <= 14, s2 %in% c(1, 2)) |>
  mutate(Scolarise = if_else(s2 == 1, "Oui", "Non")) |>
  count(Observatory, Scolarise, name = "n") |>
  mutate(pct = round(n / sum(n) * 100, 1), .by = Observatory) |>
  select(-n) |>
  pivot_wider(names_from = Scolarise, values_from = pct,
              names_glue = "{Scolarise}_pct")

obs_gt(school_rate) |>
  tab_header(title = obs_title("Taux de scolarisation des enfants de 6 à 14 ans")) |>
  cols_label(Oui_pct = "Scolarisés (%)",
             Non_pct = "Non scolarisés (%)") |>
  fmt_number(columns = c(Oui_pct, Non_pct), decimals = 1) |>
  style_table()
```

```{r dl_tbl_schooling}
#| echo: false
#| results: asis
dl_tbl_variants("tbl_schooling", "04", function(d) {
  d |>
    filter(m5 >= 6, m5 <= 14, s2 %in% c(1, 2)) |>
    mutate(Scolarisé = if_else(s2 == 1, "Oui", "Non")) |>
    count(Observatory, Scolarisé) |>
    mutate(`%` = round(n / sum(n) * 100, 1), .by = Observatory) |>
    rename(Site = Observatory, Effectif = n)
}, members)
```

::: {.content-visible when-profile="consolidated"}

#### Classe suivie 2024-2025

```{r class_attended}
class_data <- members_site |>
  filter(m5 >= 3, m5 <= 25, s2 == 1, !is.na(s3a)) |>
  mutate(
    Cat_age = case_when(
      m5 <= 5  ~ "3-5 ans",
      m5 <= 10 ~ "6-10 ans",
      m5 <= 14 ~ "11-14 ans",
      m5 <= 17 ~ "15-17 ans",
      TRUE     ~ "18-25 ans"
    ),
    Niv_educ = classify_education(s3a) |> replace_na("Inconnu")
  ) |>
  count(Observatory, Cat_age, Niv_educ) |>
  mutate(pct = round(n / sum(n) * 100, 1), .by = c(Observatory, Cat_age))

class_wide <- class_data |>
  select(Observatory, Cat_age, Niv_educ, pct) |>
  pivot_wider(names_from = Niv_educ, values_from = pct, values_fill = 0) |>
  arrange(Observatory, Cat_age)

obs_gt(class_wide) |>
  tab_header(title = "Classe suivie en 2024-2025 par catégorie d'âge") |>
  cols_label(Cat_age = "Catégorie d'âge") |>
  style_table()
```

```{r dl_tbl_class}
#| echo: false
#| results: asis
dl_tbl_variants("tbl_class", "04", function(d) {
  d |>
    filter(m5 >= 3, m5 <= 25, s2 == 1, !is.na(s3a)) |>
    mutate(Cat_age = case_when(
      m5 <= 5  ~ "3-5 ans", m5 <= 10 ~ "6-10 ans",
      m5 <= 14 ~ "11-14 ans", m5 <= 17 ~ "15-17 ans", TRUE ~ "18-25 ans"),
      Niv_educ = classify_education(s3a) |> replace_na("Inconnu")) |>
    count(Observatory, Cat_age, Niv_educ) |>
    mutate(`%` = round(n / sum(n) * 100, 1), .by = c(Observatory, Cat_age)) |>
    rename(Site = Observatory, Effectif = n)
}, members)
```

:::

#### Raisons de non fréquentation de l'école pour les 6 à 15 ans

La @fig-raisons-non-scol et le @tbl-raisons-non-scol détaillent l'ensemble des motifs de non-scolarisation cités.

::: {.content-hidden when-profile="marovoay"}
::: {.obs-alaotra}
Dans l'Alaotra, parmi les enfants de 6 à 15 ans non scolarisés, la première raison invoquée est « `r top_raison_a` » (`r pct_top_raison_a` %).
:::
:::

::: {.content-hidden when-profile="alaotra"}
::: {.obs-marovoay}
A Marovoay, parmi les enfants de 6 à 15 ans non scolarisés, la première raison invoquée est « `r top_raison_m` » (`r pct_top_raison_m` %).
:::
:::

```{r fig-raisons-non-scol}
#| fig-cap: "Principales raisons de non-scolarisation ou d'arrêt des études (6-15 ans)"
#| fig-width: 10
#| fig-height: 6

raisons_labs <- c(
  "1"  = "Niveau suffisant",
  "2"  = "Main-d'oeuvre exploitation",
  "3"  = "Besoin revenu",
  "4"  = "Frais scolarité trop élevés",
  "5"  = "Sans intérêt (famille)",
  "6"  = "Échec scolaire",
  "7"  = "Grossesse / mariage",
  "8"  = "Handicap / maladie",
  "9"  = "École en mauvais état",
  "10" = "Instituteur absent",
  "11" = "École trop éloignée",
  "12" = "Trop jeune",
  "16" = "Autre raison",
  "17" = "Famine",
  "19" = "Paresse"
)

non_scol <- members |>
  filter(m5 >= 6, m5 <= 15, m6 != 1, s2 == 2, !is.na(s5)) |>
  mutate(
    Raison = if_else(
      as.character(as.integer(s5)) %in% names(raisons_labs),
      raisons_labs[as.character(as.integer(s5))],
      "Autre"
    )
  ) |>
  count(Observatory, Raison) |>
  mutate(pct = round(n / sum(n) * 100, 1), .by = Observatory)

non_scol |>
  filter(pct >= 2) |>
  ror_bar_grouped(x = Raison, fill = Observatory, y = pct,
                  y_label = "% des enfants non scolarisés",
                  direction = "horizontal", facet = FALSE)
```

```{r dl_fig_raisons_non_scol}
#| echo: false
#| results: asis
dl_fig_variants("fig_raisons_non_scol", "04", function(d) {
  ns <- d |>
    filter(m5 >= 6, m5 <= 15, m6 != 1, s2 == 2, !is.na(s5)) |>
    mutate(Raison = if_else(
      as.character(as.integer(s5)) %in% names(raisons_labs),
      raisons_labs[as.character(as.integer(s5))], "Autre")) |>
    count(Observatory, Raison) |>
    mutate(pct = round(n / sum(n) * 100, 1), .by = Observatory)
  ns |> filter(pct >= 2) |>
    ror_bar_grouped(x = Raison, fill = Observatory, y = pct,
                    y_label = "% des enfants non scolarisés",
                    direction = "horizontal", facet = FALSE)
}, members)
```

```{r tbl-raisons-non-scol}
#| tbl-cap: "Raisons de non-scolarisation des 6-15 ans par observatoire"

non_scol |>
  select(Observatory, Raison, pct) |>
  pivot_wider(names_from = Observatory, values_from = pct, values_fill = 0) |>
  arrange(desc(rowSums(pick(any_of(c("Alaotra", "Marovoay")))))) |>
  gt() |>
  tab_header(title = "Raisons de non-fréquentation de l'école (6-15 ans)") |>
  safe_cols_label(Raison = "Raison", Alaotra = "Alaotra (%)", Marovoay = "Marovoay (%)")
```

```{r dl_tbl_raisons_non_scol}
#| echo: false
#| results: asis
dl_tbl_variants("tbl_raisons_non_scol", "04", function(d) {
  d |>
    filter(m5 >= 6, m5 <= 15, m6 != 1, s2 == 2, !is.na(s5)) |>
    mutate(Raison = if_else(
      as.character(as.integer(s5)) %in% names(raisons_labs),
      raisons_labs[as.character(as.integer(s5))], "Autre")) |>
    count(Observatory, Raison) |>
    mutate(`%` = round(n / sum(n) * 100, 1), .by = Observatory) |>
    rename(Site = Observatory, Effectif = n)
}, members)
```

### Activités principales des autres membres de ménages

La répartition sectorielle des activités des autres membres de ménage reflète la diversification économique au sein des familles et le rôle des conjoints et enfants dans l'économie du ménage. Les activités sont regroupées selon la même nomenclature sectorielle que pour les CM.

```{r other_act_grouped}
other_act <- others_site |>
  mutate(Act_principal = classify_activity(a1)) |>
  filter(!is.na(Act_principal)) |>
  count(Observatory, Act_principal, name = "n") |>
  mutate(Percent = round(n / sum(n) * 100, 1), .by = Observatory) |>
  arrange(Observatory, desc(n))

obs_gt(other_act) |>
  tab_header(title = obs_title("Activités principales des autres membres")) |>
  cols_label(Act_principal = "Activité", Percent = "%") |>
  cols_hide(n) |>
  fmt_number(columns = Percent, decimals = 1) |>
  style_table()
```

```{r fig-other-act}
#| fig-height: !expr ror_fig_height(other_act, "Act_principal")
other_act |> make_bar_obs(x = Act_principal, y = Percent,
                     title = obs_title("Activités principales des autres membres (%)"),
                     y_label = "%")
```

```{r dl_tbl_other_act}
#| echo: false
#| results: asis
dl_tbl_variants("tbl_other_act", "04", function(d) {
  d |> filter(m6 != 1) |>
    mutate(Act_principal = classify_activity(a1)) |>
    filter(!is.na(Act_principal)) |>
    count(Observatory, Act_principal) |>
    mutate(`%` = round(n / sum(n) * 100, 1), .by = Observatory) |>
    rename(Site = Observatory, Effectif = n)
}, members)
```

```{r dl_fig_other_act}
#| echo: false
#| results: asis
dl_fig_variants("fig_other_act", "04", function(d) {
  act <- d |> filter(m6 != 1) |>
    mutate(Act_principal = classify_activity(a1)) |>
    filter(!is.na(Act_principal)) |>
    count(Observatory, Act_principal, name = "n") |>
    mutate(Percent = round(n / sum(n) * 100, 1), .by = Observatory)
  act |> ror_bar_grouped(x = Act_principal, fill = Observatory, y = Percent,
                         title = "Activités principales des autres membres (%)",
                         y_label = "%", direction = "horizontal", facet = FALSE)
}, members)
```

#### Activités principales des autres membres par sexe

```{r other_act_sex}
other_act_sex <- others_site |>
  mutate(
    Act_principal = classify_activity(a1),
    Sexe = classify_sex(m4)
  ) |>
  filter(!is.na(Act_principal), !is.na(Sexe)) |>
  count(Observatory, Sexe, Act_principal, name = "n") |>
  mutate(Percent = round(n / sum(n) * 100, 1), .by = c(Observatory, Sexe)) |>
  arrange(Observatory, Sexe, desc(n))

# Suppress small cells
other_act_sex_tbl <- suppress_small_counts(other_act_sex, "n", "Percent")
other_act_sex_plt <- suppress_in_plot_data(other_act_sex)

# Wide table
other_act_wide <- other_act_sex_tbl |>
  select(-n) |>
  pivot_wider(names_from = Sexe, values_from = Percent,
              names_glue = "{Sexe}_%")

obs_gt(other_act_wide) |>
  tab_header(title = obs_title("Activités principales des autres membres par sexe")) |>
  cols_label(Act_principal = "Activité",
             `Homme_%` = "%",
             `Femme_%` = "%") |>
  tab_spanner(label = "Homme", columns = `Homme_%`) |>
  tab_spanner(label = "Femme", columns = `Femme_%`) |>
  fmt_number(columns = c(`Homme_%`, `Femme_%`), decimals = 1) |>
  sub_missing(missing_text = "< 5") |>
  style_table()

# Bar chart by sex (small cells removed)
other_act_sex_plt |> ror_bar_grouped(x = Act_principal, fill = Sexe, y = Percent,
                                     title = "Activités des autres membres par observatoire et sexe (%)",
                                     y_label = "%", direction = "horizontal")
```

```{r dl_tbl_other_act_sex}
#| echo: false
#| results: asis
dl_tbl_variants("tbl_other_act_sex", "04", function(d) {
  d |> filter(m6 != 1) |>
    mutate(Act_principal = classify_activity(a1),
           Sexe = classify_sex(m4)) |>
    filter(!is.na(Act_principal), !is.na(Sexe)) |>
    count(Observatory, Sexe, Act_principal) |>
    mutate(`%` = round(n / sum(n) * 100, 1), .by = c(Observatory, Sexe)) |>
    rename(Site = Observatory, Effectif = n)
}, members)
```

```{r dl_fig_other_act_sex}
#| echo: false
#| results: asis
dl_fig_variants("fig_other_act_sex", "04", function(d) {
  act <- d |> filter(m6 != 1) |>
    mutate(Act_principal = classify_activity(a1),
           Sexe = classify_sex(m4)) |>
    filter(!is.na(Act_principal), !is.na(Sexe)) |>
    count(Observatory, Sexe, Act_principal, name = "n") |>
    mutate(Percent = round(n / sum(n) * 100, 1), .by = c(Observatory, Sexe))
  act |> ror_bar_grouped(x = Act_principal, fill = Sexe, y = Percent,
                         title = "Activités des autres membres par observatoire et sexe (%)",
                         y_label = "%", direction = "horizontal")
}, members)
```

::: {.content-visible when-profile="consolidated"}

## Évolution des indicateurs démographiques (1996-2025) {#sec-demog-multiyear}

Les observatoires disposent de données démographiques depuis les années 1990. Cette section retrace l'évolution de quatre indicateurs clés : la taille moyenne des ménages, la proportion de chefs de ménage femmes, le taux de scolarisation des 6-14 ans et l'âge moyen du chef de ménage.

::: {.callout-caution}
## Interprétation : effet du panel et de l'échantillonnage

Les tendances présentées dans cette section doivent être interprétées avec prudence. Les observatoires suivaient un dispositif de **panel** : la première année, les ménages sont tirés au sort dans la localités, puis ils sont réinterrogés chaque année (avec remplacement partiel si le ménage a disparu ou refuse de répondre).  En 2025, après dix ans d'interruption, un **nouveau tirage** a été effectué à partir du dénombrement. Les évolutions observées reflètent donc à la fois des dynamiques réelles dans les localités et des changements de composition de l'échantillon (vieillissement du panel, attrition sélective, renouvellement complet en 2025). 
:::

```{r demog_trends_compute}
#| include: false

demog_file <- "output/demog_trends_obs.rds"

if (file.exists(demog_file)) {
  demog_trends <- readRDS(demog_file)
} else {
  years_dir <- "data/ROS_MDG_microdata"
  all_years <- c(1996:2015, 2025)

  demog_trends <- map_dfr(all_years, function(yr) {
    f_deb <- file.path(years_dir, yr, "res_deb.dta")
    f_ma  <- file.path(years_dir, yr, "res_m_a.dta")
    if (!file.exists(f_deb) || !file.exists(f_ma)) return(tibble())

    deb <- read_dta(f_deb) |> mutate(j5 = as.character(j5))
    ma  <- read_dta(f_ma)  |> mutate(j5 = as.character(j5))

    deb <- deb |>
      filter(j0 %in% c(3, 21)) |>
      mutate(Observatory = if_else(j0 == 3, "Marovoay", "Alaotra"))

    d <- ma |>
      select(-any_of("year")) |>
      inner_join(deb |> select(j5, Observatory), by = "j5") |>
      mutate(year = yr)

    hh_size <- d |>
      count(j5, Observatory, year, name = "taille") |>
      summarise(taille_moy = mean(taille), .by = c(year, Observatory))

    has_m4 <- "m4" %in% names(d) && "m6" %in% names(d)
    fem_heads <- if (has_m4) {
      d |>
        filter(m6 == 1) |>
        summarise(pct_fem_cm = round(mean(m4 == 2, na.rm = TRUE) * 100, 1),
                  .by = c(year, Observatory))
    } else tibble()

    has_m5 <- "m5" %in% names(d) && "m6" %in% names(d)
    age_cm <- if (has_m5) {
      d |>
        filter(m6 == 1) |>
        summarise(age_cm_moy = round(mean(m5, na.rm = TRUE), 1),
                  .by = c(year, Observatory))
    } else tibble()

    has_s2 <- "s2" %in% names(d)
    scol <- if (has_s2 && has_m5) {
      d |>
        filter(m5 >= 6, m5 <= 14, s2 %in% c(1, 2)) |>
        summarise(taux_scol = round(mean(s2 == 1, na.rm = TRUE) * 100, 1),
                  .by = c(year, Observatory))
    } else tibble()

    out <- hh_size
    if (nrow(fem_heads) > 0) out <- out |> left_join(fem_heads, by = c("year", "Observatory"))
    if (nrow(age_cm) > 0) out <- out |> left_join(age_cm, by = c("year", "Observatory"))
    if (nrow(scol) > 0) out <- out |> left_join(scol, by = c("year", "Observatory"))
    out
  })

  saveRDS(demog_trends, demog_file)
}

demog_solid <- demog_trends |> filter(year <= 2015)
demog_gap   <- demog_trends |> filter(year %in% c(2015, 2025))
```

```{r fig_demog_taille}
#| fig-cap: "Évolution de la taille moyenne des ménages (1996-2025)"
#| fig-width: 9
#| fig-height: 5

demog_trends |> make_trend_plot(y_var = taille_moy,
                          y_label = "Taille moyenne du ménage",
                          gap_year = 2015)
```

```{r fig_demog_fem_cm}
#| fig-cap: "Évolution du pourcentage de chefs de ménage femmes (1996-2025)"
#| fig-width: 9
#| fig-height: 5

if ("pct_fem_cm" %in% names(demog_trends)) {
  demog_trends |> filter(!is.na(pct_fem_cm)) |>
    make_trend_plot(y_var = pct_fem_cm,
              y_label = "% de chefs de ménage femmes",
              gap_year = 2015)
}
```

```{r fig_demog_scol}
#| fig-cap: "Évolution du taux de scolarisation des 6-14 ans (1996-2025)"
#| fig-width: 9
#| fig-height: 5

if ("taux_scol" %in% names(demog_trends)) {
  demog_trends |> filter(!is.na(taux_scol)) |>
    make_trend_plot(y_var = taux_scol,
              y_label = "Taux de scolarisation 6-14 ans (%)",
              gap_year = 2015)
}
```

```{r fig_demog_age_cm}
#| fig-cap: "Évolution de l'âge moyen du chef de ménage (1996-2025)"
#| fig-width: 9
#| fig-height: 5

if ("age_cm_moy" %in% names(demog_trends)) {
  demog_trends |> filter(!is.na(age_cm_moy)) |>
    make_trend_plot(y_var = age_cm_moy,
              y_label = "Âge moyen du chef de ménage",
              gap_year = 2015)
}
```

:::
