---
output: html_document
editor_options: 
  chunk_output_type: console
---

# Habitat et niveau de vie

Cette section decrit les conditions d'habitat, les equipements des menages, leurs transferts et revenus.

::: {.callout-warning}
## Travail de vérification en cours
Les résultats présentés ci-dessous sont provisoires, et sont susceptibles de faire l'objet de corrections.
:::

```{r setup_habitat}
#| include: false
library(tidyverse)
library(haven)
library(labelled)
library(gt)
library(scales)

source("utils/helpers_report.R")
source("utils/sites.R")
source("utils/downloadable_output.R")

res_deb <- read_dta("data/res_deb.dta") |>
  mutate(j5 = as.character(j5)) |>
  add_obs() |>
  assign_site()

res_h <- read_dta("data/res_h.dta") |> mutate(j5 = as.character(j5))
res_v <- read_dta("data/res_v.dta") |> mutate(j5 = as.character(j5))
res_e <- read_dta("data/res_E.dta") |> mutate(j5 = as.character(j5))

obs <- res_deb |> select(j5, Observatory, Site)
```

## Habitat

### Statut d'occupation du logement

```{r house_status}
house <- res_h |>
  left_join(obs, by = "j5") |>
  mutate(Statut = decode_labelled(h0)) |>
  count(Observatory, Statut) |>
  mutate(pct = round(n / sum(n) * 100, 1), .by = Observatory)

house |>
  gt(groupname_col = "Observatory") |>
  tab_header(title = "Statut d'occupation du logement par observatoire") |>
  cols_label(Statut = "Statut", n = "N", pct = "%") |>
  fmt_number(columns = n, decimals = 0) |>
  fmt_number(columns = pct, decimals = 1) |>
  style_table()

house |> make_bar_obs(x = Statut, title = "Statut d'occupation du logement")
```

```{r dl_house_status}
#| echo: false
#| results: asis
dl_tbl_variants("tbl_house_status", "05", function(d) {
  d |> mutate(Statut = decode_labelled(h0)) |>
    count(Observatory, Statut) |>
    mutate(`%` = round(n / sum(n) * 100, 1), .by = Observatory) |>
    rename(Site = Observatory, Effectif = n)
}, res_h |> left_join(obs, by = "j5"))
dl_fig_variants("fig_house_status", "05", function(d) {
  d |> mutate(Statut = decode_labelled(h0)) |>
    count(Observatory, Statut) |>
    mutate(pct = round(n / sum(n) * 100, 1), .by = Observatory) |>
    make_bar_obs(x = Statut, title = "Statut d'occupation du logement")
}, res_h |> left_join(obs, by = "j5"))
```

### Type de latrine

```{r latrine}
latrine <- res_h |>
  left_join(obs, by = "j5") |>
  mutate(Type = decode_labelled(h5)) |>
  count(Observatory, Type) |>
  mutate(pct = round(n / sum(n) * 100, 1), .by = Observatory)

latrine |>
  gt(groupname_col = "Observatory") |>
  tab_header(title = "Types de latrine par observatoire") |>
  cols_label(Type = "Type de latrine", n = "N", pct = "%") |>
  fmt_number(columns = n, decimals = 0) |>
  fmt_number(columns = pct, decimals = 1) |>
  style_table()

latrine |> make_bar_obs(title = "Types de latrine par observatoire")
```

```{r dl_latrine}
#| echo: false
#| results: asis
dl_tbl_variants("tbl_latrine", "05", function(d) {
  d |> mutate(Type = decode_labelled(h5)) |>
    count(Observatory, Type) |>
    mutate(`%` = round(n / sum(n) * 100, 1), .by = Observatory) |>
    rename(Site = Observatory, Effectif = n)
}, res_h |> left_join(obs, by = "j5"))
dl_fig_variants("fig_latrine", "05", function(d) {
  d |> mutate(Type = decode_labelled(h5)) |>
    count(Observatory, Type) |>
    mutate(pct = round(n / sum(n) * 100, 1), .by = Observatory) |>
    make_bar_obs(title = "Types de latrine par observatoire")
}, res_h |> left_join(obs, by = "j5"))
```

### Acces a l'eau

```{r water}
water <- res_h |>
  left_join(obs, by = "j5") |>
  mutate(Type = decode_labelled(h4)) |>
  count(Observatory, Type) |>
  mutate(pct = round(n / sum(n) * 100, 1), .by = Observatory)

water |>
  gt(groupname_col = "Observatory") |>
  tab_header(title = "Mode d'approvisionnement en eau par observatoire") |>
  cols_label(Type = "Source", n = "N", pct = "%") |>
  fmt_number(columns = n, decimals = 0) |>
  fmt_number(columns = pct, decimals = 1) |>
  style_table()

water |> make_bar_obs(title = "Mode d'approvisionnement en eau")
```

```{r dl_water}
#| echo: false
#| results: asis
dl_tbl_variants("tbl_water", "05", function(d) {
  d |> mutate(Type = decode_labelled(h4)) |>
    count(Observatory, Type) |>
    mutate(`%` = round(n / sum(n) * 100, 1), .by = Observatory) |>
    rename(Site = Observatory, Effectif = n)
}, res_h |> left_join(obs, by = "j5"))
dl_fig_variants("fig_water", "05", function(d) {
  d |> mutate(Type = decode_labelled(h4)) |>
    count(Observatory, Type) |>
    mutate(pct = round(n / sum(n) * 100, 1), .by = Observatory) |>
    make_bar_obs(title = "Mode d'approvisionnement en eau")
}, res_h |> left_join(obs, by = "j5"))
```

### Mode d'eclairage

```{r lighting}
light <- res_h |>
  left_join(obs, by = "j5") |>
  tabulate_binary_set("h7")

light |>
  gt(groupname_col = "Observatory") |>
  tab_header(title = "Modes d'eclairage des menages par observatoire") |>
  cols_label(Type = "Type d'eclairage", n = "N", pct = "%") |>
  fmt_number(columns = n, decimals = 0) |>
  fmt_number(columns = pct, decimals = 1) |>
  style_table()

light |> make_bar_obs(title = "Modes d'eclairage par observatoire")
```

```{r dl_lighting}
#| echo: false
#| results: asis
dl_tbl_variants("tbl_lighting", "05", function(d) {
  d |> tabulate_binary_set("h7") |>
    rename(Site = Observatory, Effectif = n, `%` = pct)
}, res_h |> left_join(obs, by = "j5"))
dl_fig_variants("fig_lighting", "05", function(d) {
  d |> tabulate_binary_set("h7") |>
    make_bar_obs(title = "Modes d'eclairage par observatoire")
}, res_h |> left_join(obs, by = "j5"))
```

### Source d'energie pour la cuisson

```{r cooking}
cooking <- res_h |>
  left_join(obs, by = "j5") |>
  tabulate_binary_set("h6") |>
  mutate(Type = if_else(str_detect(Type, "(?i)autre.*pr"), "Autre", Type))

cooking |>
  gt(groupname_col = "Observatory") |>
  tab_header(title = "Modes de cuisson des menages par observatoire") |>
  cols_label(Type = "Source d'energie", n = "N", pct = "%") |>
  fmt_number(columns = n, decimals = 0) |>
  fmt_number(columns = pct, decimals = 1) |>
  style_table()

cooking |> make_bar_obs(title = "Modes de cuisson par observatoire")
```

```{r dl_cooking}
#| echo: false
#| results: asis
dl_tbl_variants("tbl_cooking", "05", function(d) {
  d |> tabulate_binary_set("h6") |>
    mutate(Type = if_else(str_detect(Type, "(?i)autre.*pr"), "Autre", Type)) |>
    rename(Site = Observatory, Effectif = n, `%` = pct)
}, res_h |> left_join(obs, by = "j5"))
dl_fig_variants("fig_cooking", "05", function(d) {
  d |> tabulate_binary_set("h6") |>
    mutate(Type = if_else(str_detect(Type, "(?i)autre.*pr"), "Autre", Type)) |>
    make_bar_obs(title = "Modes de cuisson par observatoire")
}, res_h |> left_join(obs, by = "j5"))
```

## Niveau de vie

### Biens de confort courant

```{r comfort_goods}
comfort <- res_v |>
  left_join(obs, by = "j5") |>
  tabulate_binary_set("v") |>
  mutate(Type = if_else(str_detect(Type, "(?i)autre.*pr"), "Autre", Type))

comfort |>
  gt(groupname_col = "Observatory") |>
  tab_header(title = "Taux de possession de biens de confort courants") |>
  cols_label(Type = "Bien", n = "N", pct = "%") |>
  fmt_number(columns = n, decimals = 0) |>
  fmt_number(columns = pct, decimals = 1) |>
  style_table()

comfort |> make_bar_obs(title = "Biens de confort courants par observatoire")
```

```{r dl_comfort}
#| echo: false
#| results: asis
dl_tbl_variants("tbl_comfort", "05", function(d) {
  d |> tabulate_binary_set("v") |>
    mutate(Type = if_else(str_detect(Type, "(?i)autre.*pr"), "Autre", Type)) |>
    rename(Site = Observatory, Effectif = n, `%` = pct)
}, res_v |> left_join(obs, by = "j5"))
dl_fig_variants("fig_comfort", "05", function(d) {
  d |> tabulate_binary_set("v") |>
    mutate(Type = if_else(str_detect(Type, "(?i)autre.*pr"), "Autre", Type)) |>
    make_bar_obs(title = "Biens de confort courants par observatoire")
}, res_v |> left_join(obs, by = "j5"))
```

### Equipement agricole

```{r agri_equipment}
equip_data <- res_e |>
  left_join(obs, by = "j5") |>
  mutate(Equipement = decode_labelled(e11))

tools <- equip_data |> count(Observatory, Equipement, name = "N_outils")
households <- equip_data |>
  distinct(j5, Observatory, Equipement) |>
  count(Observatory, Equipement, name = "N_menages")
total_hh <- obs |> count(Observatory, name = "total_hh")

table_equip <- tools |>
  left_join(households, by = c("Observatory", "Equipement")) |>
  left_join(total_hh, by = "Observatory") |>
  mutate(pct_menages = round(N_menages / total_hh * 100, 1)) |>
  select(Observatory, Equipement, N_menages, pct_menages, N_outils) |>
  arrange(Observatory, desc(pct_menages))

table_equip |>
  gt(groupname_col = "Observatory") |>
  tab_header(title = "Taux de possession d'equipements agricoles") |>
  cols_label(
    Equipement = "Equipement", N_menages = "Menages (N)",
    pct_menages = "Menages (%)", N_outils = "Nb outils"
  ) |>
  fmt_number(columns = c(N_menages, N_outils), decimals = 0) |>
  fmt_number(columns = pct_menages, decimals = 1) |>
  style_table()

table_equip |>
  ggplot(aes(x = reorder(Equipement, pct_menages), y = pct_menages, fill = Observatory)) +
  geom_col(show.legend = FALSE) +
  coord_flip() +
  facet_wrap(~Observatory, ncol = 1, scales = "free_y") +
  geom_text(aes(label = paste0(pct_menages, "%")), hjust = -0.1, size = 3.5) +
  scale_y_continuous(expand = expansion(mult = c(0, 0.15))) +
  labs(title = "Equipements agricoles par observatoire", x = NULL, y = NULL) +
  theme_minimal(base_size = 13)
```

```{r dl_agri_equipment}
#| echo: false
#| results: asis
dl_tbl_variants("tbl_agri_equip", "05", function(d) {
  d |> mutate(Equipement = decode_labelled(e11)) |>
    count(Observatory, Equipement) |>
    mutate(`%` = round(n / sum(n) * 100, 1), .by = Observatory) |>
    rename(Site = Observatory, Effectif = n)
}, res_e |> left_join(obs, by = "j5"))
dl_fig_variants("fig_agri_equip", "05", function(d) {
  equip <- d |> mutate(Equipement = decode_labelled(e11)) |>
    distinct(j5, Observatory, Equipement) |>
    count(Observatory, Equipement, name = "N_menages") |>
    left_join(d |> distinct(j5, Observatory) |> count(Observatory, name = "total"),
              by = "Observatory") |>
    mutate(pct_menages = round(N_menages / total * 100, 1))
  ggplot(equip, aes(x = reorder(Equipement, pct_menages), y = pct_menages, fill = Observatory)) +
    geom_col(show.legend = FALSE) + coord_flip() +
    facet_wrap(~Observatory, ncol = 1, scales = "free_y") +
    geom_text(aes(label = paste0(pct_menages, "%")), hjust = -0.1, size = 3.5) +
    scale_y_continuous(expand = expansion(mult = c(0, 0.15))) +
    labs(title = "Equipements agricoles par observatoire", x = NULL, y = NULL) +
    theme_minimal(base_size = 13)
}, res_e |> left_join(obs, by = "j5"))
```

### Materiel de communication audiovisuelle et telecommunication

```{r communication}
comm_vars <- c("v5", "v8", "v9", "v20", "v11")
comm_labels <- tibble(
  v_var = comm_vars,
  Type = vapply(res_v[comm_vars], function(x) {
    lab <- iconv(var_label(x), from = "latin1", to = "UTF-8")
    if (grepl(":", lab)) lab <- sub(".*?:\\s*", "", lab)
    str_squish(str_to_title(lab))
  }, character(1))
)

comm <- res_v |>
  select(j5, all_of(comm_vars)) |>
  left_join(obs, by = "j5") |>
  pivot_longer(all_of(comm_vars), names_to = "v_var", values_to = "value") |>
  filter(value == 1) |>
  left_join(comm_labels, by = "v_var") |>
  count(Observatory, Type) |>
  mutate(pct = round(n / sum(n) * 100, 1), .by = Observatory)

comm |>
  gt(groupname_col = "Observatory") |>
  tab_header(title = "Materiels de communication audiovisuelle et telecommunication") |>
  cols_label(Type = "Equipement", n = "N", pct = "%") |>
  fmt_number(columns = n, decimals = 0) |>
  fmt_number(columns = pct, decimals = 1) |>
  style_table()

comm |> make_bar_obs(title = "Materiels de communication par observatoire")
```

```{r dl_communication}
#| echo: false
#| results: asis
dl_tbl_variants("tbl_communication", "05", function(d) {
  comm_vars <- c("v5", "v8", "v9", "v20", "v11")
  comm_labels <- tibble(
    v_var = comm_vars,
    Type = vapply(d[comm_vars], function(x) {
      lab <- iconv(var_label(x), from = "latin1", to = "UTF-8")
      if (grepl(":", lab)) lab <- sub(".*?:\\s*", "", lab)
      str_squish(str_to_title(lab))
    }, character(1)))
  d |> select(j5, Observatory, all_of(comm_vars)) |>
    pivot_longer(all_of(comm_vars), names_to = "v_var", values_to = "value") |>
    filter(value == 1) |>
    left_join(comm_labels, by = "v_var") |>
    count(Observatory, Type) |>
    mutate(`%` = round(n / sum(n) * 100, 1), .by = Observatory) |>
    rename(Site = Observatory, Effectif = n)
}, res_v |> left_join(obs, by = "j5"))
dl_fig_variants("fig_communication", "05", function(d) {
  comm_vars <- c("v5", "v8", "v9", "v20", "v11")
  comm_labels <- tibble(
    v_var = comm_vars,
    Type = vapply(d[comm_vars], function(x) {
      lab <- iconv(var_label(x), from = "latin1", to = "UTF-8")
      if (grepl(":", lab)) lab <- sub(".*?:\\s*", "", lab)
      str_squish(str_to_title(lab))
    }, character(1)))
  d |> select(j5, Observatory, all_of(comm_vars)) |>
    pivot_longer(all_of(comm_vars), names_to = "v_var", values_to = "value") |>
    filter(value == 1) |>
    left_join(comm_labels, by = "v_var") |>
    count(Observatory, Type) |>
    mutate(pct = round(n / sum(n) * 100, 1), .by = Observatory) |>
    make_bar_obs(title = "Materiels de communication par observatoire")
}, res_v |> left_join(obs, by = "j5"))
```

## Transferts sortants

Le fichier `res_t2` recense les transferts envoyes par les menages a des personnes exterieures au foyer. Chaque ligne correspond a un destinataire. Les variables cles sont le type de transfert (`t21a`), le lieu de residence du destinataire (`t41`), le poids de riz envoye (`t42`, en kg) et la valeur totale (`t21d`, en Ar).

```{r transfers_load}
res_t2 <- read_dta("data/res_t2.dta") |> mutate(j5 = as.character(j5))

type_transf_labs <- c(
  "1" = "Argent", "2" = "Riz", "3" = "Autres produits", "99" = "Autre"
)

res_t2_obs <- res_t2 |>
  left_join(obs, by = "j5") |>
  mutate(
    Type = if_else(
      as.character(as.integer(t21a)) %in% names(type_transf_labs),
      type_transf_labs[as.character(as.integer(t21a))],
      "Non precise"
    )
  )
```

```{r fig-transferts-sortants}
#| fig-cap: "Valeur moyenne des transferts sortants par observatoire et type"
#| fig-width: 10
#| fig-height: 6

val_par_type <- res_t2_obs |>
  filter(!is.na(t21d), t21d > 0) |>
  summarise(
    n = n(),
    val_moy = round(mean(t21d, na.rm = TRUE)),
    val_med = round(median(t21d, na.rm = TRUE)),
    .by = c(Observatory, Type)
  ) |>
  filter(n >= 5)

val_par_type |>
  ggplot(aes(x = reorder(Type, val_moy), y = val_moy / 1000, fill = Observatory)) +
  geom_col(position = "dodge") +
  coord_flip() +
  labs(x = NULL, y = "Valeur moyenne (milliers Ar)", fill = "Observatoire") +
  theme_minimal(base_size = 12) +
  theme(legend.position = "top")
```

```{r dl_fig_transferts}
#| echo: false
#| results: asis
dl_fig_variants("fig_transferts", "05", function(d) {
  val <- d |> filter(!is.na(t21d), t21d > 0) |>
    mutate(Type = if_else(
      as.character(as.integer(t21a)) %in% names(type_transf_labs),
      type_transf_labs[as.character(as.integer(t21a))], "Non precise")) |>
    summarise(val_moy = round(mean(t21d, na.rm = TRUE)), n = n(),
              .by = c(Observatory, Type)) |> filter(n >= 5)
  ggplot(val, aes(x = reorder(Type, val_moy), y = val_moy / 1000, fill = Observatory)) +
    geom_col(position = "dodge") + coord_flip() +
    labs(x = NULL, y = "Valeur moyenne (milliers Ar)", fill = "Site") +
    theme_minimal(base_size = 12) + theme(legend.position = "top")
}, res_t2 |> left_join(obs, by = "j5"))
```

```{r tbl-transferts-sortants}
#| tbl-cap: "Transferts sortants : resume par observatoire"

n_t2 <- res_t2_obs |>
  summarise(n_envoyeurs = n_distinct(j5), .by = Observatory) |>
  left_join(res_deb |> count(Observatory, name = "n_total"), by = "Observatory") |>
  mutate(pct = round(n_envoyeurs / n_total * 100, 1))

n_t2 |>
  gt() |>
  tab_header(title = "Menages envoyant des transferts") |>
  cols_label(n_envoyeurs = "Nb envoyeurs", n_total = "Nb menages total", pct = "% envoyeurs") |>
  style_table()
```

```{r dl_tbl_transferts}
#| echo: false
#| results: asis
dl_tbl_variants("tbl_transferts", "05", function(d) {
  t2_ids <- unique(as.character(res_t2$j5))
  d |>
    mutate(envoyeur = j5 %in% t2_ids) |>
    summarise(Envoyeurs = sum(envoyeur), Total = n(), .by = Observatory) |>
    mutate(`%` = round(Envoyeurs / Total * 100, 1)) |>
    rename(Site = Observatory)
}, res_deb)
```

```{r fig-destination-transferts}
#| fig-cap: "Lieu de residence des destinataires de transferts"
#| fig-width: 9
#| fig-height: 5

dest_labs <- c(
  "1" = "Meme commune", "2" = "Autre commune, meme region",
  "3" = "Autre region", "4" = "Etranger"
)

res_t2_obs |>
  filter(!is.na(t41)) |>
  mutate(
    Destination = if_else(
      as.character(as.integer(t41)) %in% names(dest_labs),
      dest_labs[as.character(as.integer(t41))],
      "Non precise"
    )
  ) |>
  count(Observatory, Destination) |>
  mutate(pct = round(n / sum(n) * 100, 1), .by = Observatory) |>
  ggplot(aes(x = reorder(Destination, pct), y = pct, fill = Observatory)) +
  geom_col(position = "dodge") +
  coord_flip() +
  labs(x = NULL, y = "% des transferts", fill = "Observatoire") +
  theme_minimal(base_size = 12) +
  theme(legend.position = "top")
```

```{r dl_fig_destination}
#| echo: false
#| results: asis
dl_fig_variants("fig_destination", "05", function(d) {
  dest_labs <- c("1" = "Meme commune", "2" = "Autre commune, meme region",
                 "3" = "Autre region", "4" = "Etranger")
  d |> filter(!is.na(t41)) |>
    mutate(Destination = if_else(
      as.character(as.integer(t41)) %in% names(dest_labs),
      dest_labs[as.character(as.integer(t41))], "Non precise")) |>
    count(Observatory, Destination) |>
    mutate(pct = round(n / sum(n) * 100, 1), .by = Observatory) |>
    ggplot(aes(x = reorder(Destination, pct), y = pct, fill = Observatory)) +
    geom_col(position = "dodge") + coord_flip() +
    labs(x = NULL, y = "% des transferts", fill = "Site") +
    theme_minimal(base_size = 12) + theme(legend.position = "top")
}, res_t2 |> left_join(obs, by = "j5"))
```

## Revenu

Les revenus presentes ici sont des revenus annuels par menage, calcules sur la periode de reference (PR) de la campagne 2025. Le revenu total (`revtot`) se decompose en revenu courant (`revcou`) et revenu exceptionnel (`revexcept`).

Le revenu courant agrege sept composantes :

- les **salaires agricoles** (`revsec`) : remuneration du travail salarie agricole ;
- les **salaires non-agricoles** (`revppal`) : remuneration du travail salarie hors agriculture ;
- les **revenus independants** (`rev_indep`) : revenus des activites liberales et artisanales non-agricoles ;
- le **revenu net rizicole** (`rev_riz`) : valeur de la production de riz moins les charges ;
- le **revenu net des autres cultures** (`rev_cu`) : meme logique pour les cultures non-rizicoles ;
- le **revenu de l'elevage** (`revel`) : ventes d'animaux et produits d'elevage ;
- la **peche** (`revpeche`).

Le revenu exceptionnel regroupe les rentes foncieres, les autres revenus, le travail HIMO, la decapitalisation et les transferts recus.

```{r income_compute}
source("utils/calc_incomes_all_years.R")

inc <- compute_income_year(2025) |>
  left_join(obs, by = "j5")
```

### Structure du revenu total

```{r t_revtot_obs}
inc |>
  summarise(
    `Nb menages` = n(),
    Moyenne = round(mean(revtot, na.rm = TRUE)),
    Mediane = round(median(revtot, na.rm = TRUE)),
    `Ecart-type` = round(sd(revtot, na.rm = TRUE)),
    Minimum = round(min(revtot, na.rm = TRUE)),
    Maximum = round(max(revtot, na.rm = TRUE)),
    .by = Observatory
  ) |>
  gt() |>
  tab_header(
    title = "Revenu total annuel par menage et par observatoire (Ar/an)",
    subtitle = "Campagne 2025"
  ) |>
  fmt_number(columns = Moyenne:Maximum, use_seps = TRUE, decimals = 0) |>
  style_table()
```

```{r dl_revtot}
#| echo: false
#| results: asis
dl_tbl_variants("tbl_revtot", "05", function(d) {
  d |> summarise(`Nb menages` = n(),
    Moyenne = round(mean(revtot, na.rm = TRUE)),
    Mediane = round(median(revtot, na.rm = TRUE)),
    `Ecart-type` = round(sd(revtot, na.rm = TRUE)),
    .by = Observatory) |>
    rename(Site = Observatory)
}, inc)
```

### Decomposition du revenu courant

```{r t_revcou_decomp}
decomp <- inc |>
  summarise(
    `Salaires agricoles` = mean(revsec, na.rm = TRUE),
    `Salaires non-agricoles` = mean(revppal, na.rm = TRUE),
    `Revenus independants` = mean(rev_indep, na.rm = TRUE),
    `Revenu net rizicole` = mean(rev_riz, na.rm = TRUE),
    `Revenu net autres cultures` = mean(rev_cu, na.rm = TRUE),
    Elevage = mean(revel, na.rm = TRUE),
    Peche = mean(revpeche, na.rm = TRUE),
    .by = Observatory
  ) |>
  pivot_longer(-Observatory, names_to = "Composante", values_to = "Montant") |>
  pivot_wider(names_from = Observatory, values_from = Montant)

obs_cols <- setdiff(names(decomp), "Composante")
totaux <- colSums(decomp[obs_cols])
decomp_pct <- decomp |>
  mutate(across(all_of(obs_cols), ~ . / totaux[cur_column()] * 100))

total_montants <- as.list(totaux)
total_pct <- as.list(setNames(rep(100, length(obs_cols)), obs_cols))

decomp_display <- bind_cols(
  decomp,
  decomp_pct |> select(all_of(obs_cols)) |> rename_with(~ paste0(., " (%)"))
)
total_display <- tibble(
  Composante = "Total revenu courant",
  !!!total_montants,
  !!!setNames(total_pct, paste0(names(total_pct), " (%)"))
)

bind_rows(decomp_display, total_display) |>
  gt() |>
  tab_header(
    title = "Decomposition du revenu courant moyen par menage (Ar/an)",
    subtitle = "Campagne 2025"
  ) |>
  fmt_number(columns = all_of(obs_cols), use_seps = TRUE, decimals = 0) |>
  fmt_number(columns = ends_with("(%)"), decimals = 1) |>
  tab_style(
    style = cell_text(weight = "bold"),
    locations = cells_body(rows = Composante == "Total revenu courant")
  ) |>
  style_table()
```

```{r fig_revcou_shares}
#| fig-cap: "Part des composantes dans le revenu courant moyen par observatoire"
#| fig-width: 8
#| fig-height: 5

inc |>
  summarise(
    `Salaires agricoles` = mean(revsec, na.rm = TRUE),
    `Salaires non-agricoles` = mean(revppal, na.rm = TRUE),
    `Revenus independants` = mean(rev_indep, na.rm = TRUE),
    `Revenu net rizicole` = mean(rev_riz, na.rm = TRUE),
    `Revenu net autres cultures` = mean(rev_cu, na.rm = TRUE),
    Elevage = mean(revel, na.rm = TRUE),
    .by = Observatory
  ) |>
  pivot_longer(-Observatory, names_to = "Composante", values_to = "Montant") |>
  ggplot(aes(x = Observatory, y = Montant, fill = Composante)) +
  geom_col(position = "fill") +
  scale_y_continuous(labels = percent) +
  labs(x = NULL, y = "Part du revenu courant", fill = NULL) +
  theme_minimal()
```

```{r dl_income}
#| echo: false
#| results: asis
dl_tbl_variants("tbl_revcou_decomp", "05", function(d) {
  d |> summarise(
    `Salaires agricoles` = round(mean(revsec, na.rm = TRUE)),
    `Salaires non-agricoles` = round(mean(revppal, na.rm = TRUE)),
    `Revenus independants` = round(mean(rev_indep, na.rm = TRUE)),
    `Revenu net rizicole` = round(mean(rev_riz, na.rm = TRUE)),
    `Revenu net autres cultures` = round(mean(rev_cu, na.rm = TRUE)),
    Elevage = round(mean(revel, na.rm = TRUE)),
    Peche = round(mean(revpeche, na.rm = TRUE)),
    .by = Observatory) |>
    pivot_longer(-Observatory, names_to = "Composante", values_to = "Montant") |>
    rename(Site = Observatory)
}, inc)
dl_fig_variants("fig_revcou_shares", "05", function(d) {
  d |> summarise(
    `Salaires agricoles` = mean(revsec, na.rm = TRUE),
    `Salaires non-agricoles` = mean(revppal, na.rm = TRUE),
    `Revenus independants` = mean(rev_indep, na.rm = TRUE),
    `Revenu net rizicole` = mean(rev_riz, na.rm = TRUE),
    `Revenu net autres cultures` = mean(rev_cu, na.rm = TRUE),
    Elevage = mean(revel, na.rm = TRUE),
    .by = Observatory) |>
    pivot_longer(-Observatory, names_to = "Composante", values_to = "Montant") |>
    ggplot(aes(x = Observatory, y = Montant, fill = Composante)) +
    geom_col(position = "fill") +
    scale_y_continuous(labels = scales::percent) +
    labs(x = NULL, y = "Part du revenu courant", fill = NULL) +
    theme_minimal()
}, inc)
```

### Distribution du revenu total

```{r fig_revtot_dist}
#| fig-cap: "Distribution du revenu total par observatoire (echelle log)"
#| fig-width: 8
#| fig-height: 5

inc |>
  filter(revtot > 0) |>
  ggplot(aes(x = revtot, fill = Observatory)) +
  geom_density(alpha = 0.5) +
  scale_x_log10(labels = label_comma()) +
  labs(x = "Revenu total annuel (Ar, echelle log)", y = "Densite", fill = "Observatoire") +
  theme_minimal()
```

```{r dl_fig_revtot_dist}
#| echo: false
#| results: asis
dl_fig_variants("fig_revtot_dist", "05", function(d) {
  d |>
    filter(revtot > 0) |>
    ggplot(aes(x = revtot, fill = Observatory)) +
    geom_density(alpha = 0.5) +
    scale_x_log10(labels = label_comma()) +
    labs(x = "Revenu total annuel (Ar, echelle log)", y = "Densite",
         fill = "Observatoire") +
    theme_minimal()
}, inc)
```

### Revenu courant et revenu exceptionnel

```{r t_revcou_revexcept}
inc |>
  summarise(
    `Revenu courant` = round(mean(revcou, na.rm = TRUE)),
    `Revenu exceptionnel` = round(mean(revexcept, na.rm = TRUE)),
    `Revenu total` = round(mean(revtot, na.rm = TRUE)),
    `Part courant (%)` = round(mean(revcou, na.rm = TRUE) / mean(revtot, na.rm = TRUE) * 100, 1),
    .by = Observatory
  ) |>
  gt() |>
  tab_header(
    title = "Revenu courant et revenu exceptionnel moyens par menage (Ar/an)",
    subtitle = "Campagne 2025"
  ) |>
  fmt_number(
    columns = c(`Revenu courant`, `Revenu exceptionnel`, `Revenu total`),
    use_seps = TRUE, decimals = 0
  ) |>
  style_table()
```

```{r dl_t_revcou_revexcept}
#| echo: false
#| results: asis
dl_tbl_variants("tbl_revcou_revexcept", "05", function(d) {
  d |>
    summarise(
      `Revenu courant` = round(mean(revcou, na.rm = TRUE)),
      `Revenu exceptionnel` = round(mean(revexcept, na.rm = TRUE)),
      `Revenu total` = round(mean(revtot, na.rm = TRUE)),
      `Part courant (%)` = round(mean(revcou, na.rm = TRUE) /
                                   mean(revtot, na.rm = TRUE) * 100, 1),
      .by = Observatory
    ) |>
    rename(Site = Observatory)
}, inc)
```

### Menages a revenu negatif ou nul

Certains menages presentent un revenu courant negatif, principalement en raison de charges agricoles superieures aux produits (mauvaises recoltes, couts d'intrants eleves).

```{r t_rev_negatif}
inc |>
  summarise(
    `Nb menages` = n(),
    `Revenu courant <= 0` = sum(revcou <= 0, na.rm = TRUE),
    `% <= 0` = round(mean(revcou <= 0, na.rm = TRUE) * 100, 1),
    `Revenu total <= 0` = sum(revtot <= 0, na.rm = TRUE),
    .by = Observatory
  ) |>
  gt() |>
  tab_header(title = "Menages a revenu courant ou total negatif ou nul") |>
  style_table()
```

```{r dl_t_rev_negatif}
#| echo: false
#| results: asis
dl_tbl_variants("tbl_rev_negatif", "05", function(d) {
  d |>
    summarise(
      `Nb menages` = n(),
      `Revenu courant <= 0` = sum(revcou <= 0, na.rm = TRUE),
      `% <= 0` = round(mean(revcou <= 0, na.rm = TRUE) * 100, 1),
      `Revenu total <= 0` = sum(revtot <= 0, na.rm = TRUE),
      .by = Observatory
    ) |>
    rename(Site = Observatory)
}, inc)
```

## Evolution des revenus nominaux depuis 1995 {#sec-income-multiyear}

Les observatoires de Marovoay et d'Alaotra disposent de series longues permettant de suivre l'evolution des revenus sur trois decennies. Les donnees couvrent 1995-2008 et 2010-2014 pour Marovoay, 1999-2008 et 2010-2014 pour Alaotra, ainsi que la campagne 2025 pour les deux. Les annees 2009 et 2015-2024 ne contiennent pas ces observatoires. Le trait pointille materialise l'absence de donnees.

```{r trends_load}
#| include: false

trends_file <- "output/inc_trends_obs.rds"

if (file.exists(trends_file)) {
  trends <- readRDS(trends_file)
} else {
  all_inc <- compute_income_all_years(c(1995:2015, 2025))

  obs_lookup <- map_dfr(c(1995:2015, 2025), function(yr) {
    f <- paste0("data/ROS_MDG_microdata/", yr, "/res_deb.dta")
    if (!file.exists(f)) return(tibble())
    read_dta(f) |>
      mutate(j5 = as.character(j5), year = yr) |>
      select(j5, year, j0) |>
      distinct(j5, year, .keep_all = TRUE)
  })

  all_obs <- all_inc |>
    left_join(obs_lookup, by = c("j5", "year")) |>
    filter(j0 %in% c(3, 21)) |>
    mutate(Observatory = if_else(j0 == 3, "Marovoay", "Alaotra"))

  trends <- all_obs |>
    summarise(
      n = n(),
      revcou_mean    = mean(revcou, na.rm = TRUE),
      revcou_median  = median(revcou, na.rm = TRUE),
      revexcept_mean = mean(revexcept, na.rm = TRUE),
      revtot_mean    = mean(revtot, na.rm = TRUE),
      revtot_median  = median(revtot, na.rm = TRUE),
      revppal_mean   = mean(revppal, na.rm = TRUE),
      revsec_mean    = mean(revsec, na.rm = TRUE),
      rev_indep_mean = mean(rev_indep, na.rm = TRUE),
      rev_riz_mean   = mean(rev_riz, na.rm = TRUE),
      rev_cu_mean    = mean(rev_cu, na.rm = TRUE),
      revel_mean     = mean(revel, na.rm = TRUE),
      revpeche_mean  = mean(revpeche, na.rm = TRUE),
      .by = c(year, Observatory)
    )

  # Prix median du paddy par observatoire
  paddy_prices <- map_dfr(c(1995:2015, 2025), function(yr) {
    f <- paste0("data/ROS_MDG_microdata/", yr, "/res_dc21.dta")
    if (!file.exists(f)) return(tibble())
    d <- read_dta(f) |> mutate(j5 = as.character(j5), year = yr)
    if (!"dc24" %in% names(d)) return(tibble())
    d |>
      left_join(obs_lookup |> filter(year == yr), by = c("j5", "year")) |>
      filter(j0 %in% c(3, 21), !is.na(dc24), dc24 > 0) |>
      mutate(Observatory = if_else(j0 == 3, "Marovoay", "Alaotra")) |>
      summarise(prix_paddy_median = median(dc24, na.rm = TRUE),
                .by = c(year, Observatory))
  })

  trends <- trends |> left_join(paddy_prices, by = c("year", "Observatory"))

  # IPC Banque Mondiale (base 2010 = 100)
  library(jsonlite)
  wb_raw <- fromJSON(
    "https://api.worldbank.org/v2/country/MDG/indicator/FP.CPI.TOTL?date=1995:2025&format=json&per_page=50"
  )
  cpi_wb <- tibble(
    year = as.integer(wb_raw[[2]]$date),
    cpi  = as.numeric(wb_raw[[2]]$value)
  ) |> filter(!is.na(cpi)) |> arrange(year)

  cpi_full <- bind_rows(
    cpi_wb,
    tibble(year = 2024L, cpi = cpi_wb$cpi[cpi_wb$year == 2023] * 1.09),
    tibble(year = 2025L, cpi = cpi_wb$cpi[cpi_wb$year == 2023] * 1.09^2)
  )

  trends <- trends |>
    left_join(cpi_full, by = "year") |>
    mutate(
      deflator       = cpi / 100,
      revcou_real    = revcou_mean / deflator,
      revtot_real    = revtot_mean / deflator,
      revexcept_real = revexcept_mean / deflator,
      revppal_real   = revppal_mean / deflator,
      revsec_real    = revsec_mean / deflator,
      rev_indep_real = rev_indep_mean / deflator,
      rev_riz_real   = rev_riz_mean / deflator,
      rev_cu_real    = rev_cu_mean / deflator,
      revel_real     = revel_mean / deflator,
      revpeche_real  = revpeche_mean / deflator
    )

  saveRDS(trends, trends_file)
}

# Deflation par le prix du paddy
paddy_base_2010 <- trends |>
  filter(year == 2010) |>
  select(Observatory, paddy_base = prix_paddy_median)

trends <- trends |>
  left_join(paddy_base_2010, by = "Observatory") |>
  mutate(
    deflator_paddy  = prix_paddy_median / paddy_base,
    revtot_paddy    = revtot_mean / deflator_paddy,
    revcou_paddy    = revcou_mean / deflator_paddy,
    revexcept_paddy = revexcept_mean / deflator_paddy
  ) |>
  select(-paddy_base)
```

```{r fig_trends_revtot}
#| fig-cap: "Evolution du revenu total moyen par menage (Ar courants)"
#| fig-width: 9
#| fig-height: 5

trends |> make_trend_plot(revtot_mean, "Revenu total moyen (Ar/menage/an)")
```

```{r fig_trends_revcou}
#| fig-cap: "Evolution du revenu courant moyen par menage (Ar courants)"
#| fig-width: 9
#| fig-height: 5

trends |> make_trend_plot(revcou_mean, "Revenu courant moyen (Ar/menage/an)")
```

```{r fig_trends_decomp}
#| fig-cap: "Evolution des composantes du revenu courant moyen (Ar courants)"
#| fig-width: 10
#| fig-height: 6

# Note: certaines composantes (rev_cu en 2002-2004) sont negatives en raison
# de charges superieures aux recettes. On utilise geom_col qui gere
# correctement les valeurs negatives (barres sous l'axe zero).
trends |>
  select(year, Observatory,
         `Salaires agricoles` = revsec_mean,
         `Salaires non-agricoles` = revppal_mean,
         `Revenus independants` = rev_indep_mean,
         `Revenu net rizicole` = rev_riz_mean,
         `Revenu net autres cultures` = rev_cu_mean,
         Elevage = revel_mean,
         Peche = revpeche_mean) |>
  pivot_longer(-c(year, Observatory), names_to = "Composante", values_to = "Montant") |>
  ggplot(aes(x = factor(year), y = Montant, fill = Composante)) +
  geom_col(position = "stack") +
  facet_wrap(~Observatory) +
  scale_y_continuous(labels = label_comma()) +
  labs(x = NULL, y = "Revenu courant moyen (Ar/menage/an)", fill = NULL) +
  theme_minimal() +
  theme(axis.text.x = element_text(angle = 45, hjust = 1, size = 7),
        legend.position = "bottom")
```

### Deflation et indices de prix

La comparaison des revenus sur longue periode necessite de tenir compte de l'inflation. Nous utilisons ici l'**IPC national** publie par la Banque Mondiale (indicateur `FP.CPI.TOTL`, base 2010 = 100). Cet indice est calcule a partir d'un panier de consommation urbain ; il ne reflete donc qu'imparfaitement l'evolution des prix en milieu rural. Pour 2024-2025, non encore publies par la Banque Mondiale, l'IPC est extrapole a +9 % par an.

::: {.callout-note}
Une prochaine version de ce rapport integrera un IPC regional (Boeny pour Marovoay, Alaotra-Mangoro pour Alaotra), extrait des series de l'INSTAT ou des enquetes EPM, afin de mieux capter l'inflation locale.
:::

```{r fig_ipc_national}
#| fig-cap: "Evolution de l'IPC national Madagascar (base 2010 = 100)"
#| fig-width: 9
#| fig-height: 4

cpi_series <- trends |>
  distinct(year, cpi) |>
  filter(!is.na(cpi)) |>
  arrange(year)

cpi_series |>
  ggplot(aes(x = year, y = cpi)) +
  geom_line(linewidth = 0.8) +
  geom_point(size = 2) +
  geom_hline(yintercept = 100, linetype = "dashed", colour = "grey50") +
  annotate("text", x = 2011, y = 105, label = "Base 2010 = 100",
           hjust = 0, size = 3, colour = "grey40") +
  scale_x_continuous(breaks = seq(1995, 2025, 5)) +
  labs(x = NULL, y = "IPC national (base 2010 = 100)") +
  theme_minimal()
```

### Prix median du paddy et comparaison avec l'IPC

Le prix de vente median du paddy, calcule a partir des ventes declarees par les menages (`dc24` dans `res_dc21`), fournit un indicateur complementaire de l'inflation locale.

```{r fig_trends_paddy}
#| fig-cap: "Evolution du prix median du paddy (Ar/kg)"
#| fig-width: 9
#| fig-height: 5

trends |> make_trend_plot(prix_paddy_median, "Prix median du paddy (Ar/kg)")
```

```{r fig_ipc_vs_paddy}
#| fig-cap: "Comparaison de l'IPC national et de l'indice du prix du paddy (base 100 en 2010)"
#| fig-width: 9
#| fig-height: 5

paddy_2010 <- trends |>
  filter(year == 2010) |>
  select(Observatory, paddy_base = prix_paddy_median)

index_paddy <- trends |>
  left_join(paddy_2010, by = "Observatory") |>
  mutate(indice_paddy = prix_paddy_median / paddy_base * 100) |>
  select(year, Observatory, indice_paddy)

index_cpi <- cpi_series |>
  mutate(Indicateur = "IPC national") |>
  rename(indice = cpi)

index_all <- index_paddy |>
  mutate(Indicateur = paste0("Prix paddy ", Observatory)) |>
  rename(indice = indice_paddy) |>
  select(year, Indicateur, indice) |>
  bind_rows(index_cpi)

index_all |>
  ggplot(aes(x = year, y = indice, colour = Indicateur)) +
  geom_line(linewidth = 0.8) +
  geom_point(size = 1.5) +
  geom_hline(yintercept = 100, linetype = "dashed", colour = "grey50") +
  scale_x_continuous(breaks = seq(1995, 2025, 5)) +
  labs(x = NULL, y = "Indice (base 100 en 2010)", colour = NULL) +
  theme_minimal()
```

### Revenus reels (deflates par l'IPC national)

Les revenus nominaux sont convertis en Ariary constants (base 2010) en divisant par l'IPC national. Ceci permet d'evaluer l'evolution du pouvoir d'achat, sous reserve des limites du deflateur urbain.

```{r fig_trends_revtot_real}
#| fig-cap: "Evolution du revenu total reel moyen par menage (Ar constants 2010, IPC)"
#| fig-width: 9
#| fig-height: 5

trends |> make_trend_plot(revtot_real, "Revenu total reel moyen (Ar constants 2010)")
```

```{r fig_trends_revcou_real}
#| fig-cap: "Evolution du revenu courant reel moyen par menage (Ar constants 2010, IPC)"
#| fig-width: 9
#| fig-height: 5

trends |> make_trend_plot(revcou_real, "Revenu courant reel moyen (Ar constants 2010)")
```

### Revenus reels (deflates par le prix du paddy)

Le prix du paddy, produit central de ces economies rizicoles, offre un deflateur alternatif plus proche de la realite locale que l'IPC national. Les revenus sont ici exprimes en equivalent-paddy a prix 2010, c'est-a-dire divises par l'indice du prix median du paddy de chaque observatoire (base 2010 = 1). Ce deflateur est propre a chaque observatoire.

```{r fig_trends_revtot_paddy}
#| fig-cap: "Evolution du revenu total reel moyen par menage (Ar constants paddy 2010)"
#| fig-width: 9
#| fig-height: 5

trends |> make_trend_plot(revtot_paddy, "Revenu total reel moyen (Ar constants paddy 2010)")
```

```{r fig_trends_revcou_paddy}
#| fig-cap: "Evolution du revenu courant reel moyen par menage (Ar constants paddy 2010)"
#| fig-width: 9
#| fig-height: 5

trends |> make_trend_plot(revcou_paddy, "Revenu courant reel moyen (Ar constants paddy 2010)")
```

## Evolution des conditions d'habitat (1997-2025) {#sec-habitat-multiyear}

Les donnees sur l'habitat permettent de suivre l'evolution de la source d'eclairage (acces a l'electricite) et de la source d'eau principale sur la periode couverte.

```{r habitat_trends_compute}
#| include: false

habitat_file <- "output/habitat_trends_obs.rds"

if (file.exists(habitat_file)) {
  habitat_trends <- readRDS(habitat_file)
} else {
  years_dir <- "data/ROS_MDG_microdata"
  all_years <- c(1995, 1997:2015, 2025)

  habitat_trends <- map_dfr(all_years, function(yr) {
    f_deb <- file.path(years_dir, yr, "res_deb.dta")
    f_h   <- file.path(years_dir, yr, "res_h.dta")
    if (!file.exists(f_deb) || !file.exists(f_h)) return(tibble())

    deb <- read_dta(f_deb) |>
      mutate(j5 = as.character(j5)) |>
      filter(j0 %in% c(3, 21)) |>
      mutate(Observatory = if_else(j0 == 3, "Marovoay", "Alaotra"))

    h <- read_dta(f_h) |> mutate(j5 = as.character(j5))
    d <- h |>
      select(-any_of("year")) |>
      inner_join(deb |> select(j5, Observatory), by = "j5") |>
      mutate(year = yr)

    has_h7  <- "h7" %in% names(d)
    has_h7a <- "h7a" %in% names(d)
    pct_elec <- if (has_h7) {
      d |> summarise(pct_elec = round(mean(h7 == 1, na.rm = TRUE) * 100, 1),
                     .by = c(year, Observatory))
    } else if (has_h7a) {
      d |> summarise(pct_elec = round(mean(h7a == 1, na.rm = TRUE) * 100, 1),
                     .by = c(year, Observatory))
    } else tibble()

    has_h4 <- "h4" %in% names(d)
    pct_water <- if (has_h4) {
      d |> summarise(
        pct_eau_amelioree = round(mean(h4 %in% c(1, 2, 3, 4), na.rm = TRUE) * 100, 1),
        .by = c(year, Observatory)
      )
    } else tibble()

    out <- tibble(year = yr, Observatory = unique(deb$Observatory))
    if (nrow(pct_elec) > 0)  out <- out |> left_join(pct_elec, by = c("year", "Observatory"))
    if (nrow(pct_water) > 0) out <- out |> left_join(pct_water, by = c("year", "Observatory"))
    out
  })

  saveRDS(habitat_trends, habitat_file)
}

hab_solid <- habitat_trends |> filter(year <= 2015)
hab_gap   <- habitat_trends |> filter(year %in% c(2015, 2025))
```

```{r fig_habitat_elec}
#| fig-cap: "Evolution de l'acces a l'electricite (1997-2025)"
#| fig-width: 9
#| fig-height: 5

if ("pct_elec" %in% names(habitat_trends)) {
  ggplot(mapping = aes(x = year, y = pct_elec, colour = Observatory)) +
    geom_line(data = hab_solid |> filter(!is.na(pct_elec)), linewidth = 0.8) +
    geom_line(data = hab_gap |> filter(!is.na(pct_elec)), linewidth = 0.8, linetype = "31") +
    geom_point(data = habitat_trends |> filter(!is.na(pct_elec)), size = 2) +
    scale_x_continuous(breaks = seq(1995, 2025, 5)) +
    scale_y_continuous(limits = c(0, NA)) +
    labs(x = NULL, y = "% de menages avec electricite", colour = "Observatoire") +
    theme_minimal()
}
```

```{r fig_habitat_water}
#| fig-cap: "Evolution de l'acces a une source d'eau amelioree (1997-2025)"
#| fig-width: 9
#| fig-height: 5

if ("pct_eau_amelioree" %in% names(habitat_trends)) {
  ggplot(mapping = aes(x = year, y = pct_eau_amelioree, colour = Observatory)) +
    geom_line(data = hab_solid |> filter(!is.na(pct_eau_amelioree)), linewidth = 0.8) +
    geom_line(data = hab_gap |> filter(!is.na(pct_eau_amelioree)), linewidth = 0.8, linetype = "31") +
    geom_point(data = habitat_trends |> filter(!is.na(pct_eau_amelioree)), size = 2) +
    scale_x_continuous(breaks = seq(1995, 2025, 5)) +
    scale_y_continuous(limits = c(0, 100)) +
    labs(x = NULL, y = "% de menages avec eau amelioree", colour = "Observatoire") +
    theme_minimal()
}
```
