---
output: html_document
editor_options: 
  chunk_output_type: console
---

# Foncier

Ce chapitre analyse la situation foncière des ménages des observatoires d'Alaotra et de Marovoay : patrimoine foncier possédé, parcelles exploitées sans en être propriétaire, cessions à des tiers, sécurisation foncière, et satisfaction des ménages par rapport à leur dotation en terre.

::: {.callout-warning}
## Travail de vérification en cours
Les résultats présentés ci-dessous sont provisoires, et sont susceptibles de faire l'objet de corrections.
:::

```{r setup_foncier}
#| include: false
library(tidyverse)
library(haven)
library(labelled)
library(gt)
library(scales)
source("utils/helpers_report.R")
source("utils/sites.R")
source("utils/downloadable_output.R")

# --- Données de base ---
res_deb <- read_dta("data/ROS_MDG_microdata/2025/res_deb.dta") |>
  mutate(
    j5 = as.character(j5),
    j0 = as.character(j0),
    Observatory = case_when(
      j0 == "3"  ~ "Marovoay",
      j0 == "21" ~ "Alaotra",
      TRUE       ~ j0
    )
  ) |>
  assign_site()

add_obs <- function(df) {
  df |>
    mutate(j5 = as.character(j5)) |>
    left_join(res_deb |> select(j5, Observatory, Site), by = "j5")
}

n_men <- nrow(res_deb)

safe_to_char <- function(x) {
  out <- labelled::to_character(x)
  out <- as.character(out)
  Encoding(out[!is.na(out)]) <- "latin1"
  iconv(out, from = "latin1", to = "UTF-8", sub = "?")
}

# --- Données foncières ---
res_fr30  <- read_dta("data/ROS_MDG_microdata/2025/res_fr30.dta")  |> add_obs()
res_fr30a <- read_dta("data/ROS_MDG_microdata/2025/res_fr30a.dta") |> add_obs()
res_fr33  <- read_dta("data/ROS_MDG_microdata/2025/res_fr33.dta")  |> add_obs()
res_fr34  <- read_dta("data/ROS_MDG_microdata/2025/res_fr34.dta")  |> add_obs()

# Labels communs
type_labs <- c(
  "1" = "Rizière", "2" = "Champs", "3" = "Terrain boisé",
  "4" = "Culture pérenne", "9" = "Autre"
)

loc_labs <- c(
  "1" = "Plaine", "2" = "Tanety", "3" = "Bas-fonds",
  "4" = "Baiboho", "9" = "Autre"
)

irrig_labs <- c(
  "1" = "Réseau aménagé", "2" = "Réseau traditionnel",
  "3" = "Sans irrigation (diguette)", "4" = "Sans irrigation",
  "5" = "Motopompe"
)

fv_labs <- c(
  "1" = "Prêt", "2" = "Location", "3" = "Métayage",
  "4" = "Mise en gage", "9" = "Autre"
)

# --- Labels used by stats chunk (moved up so stats run cleanly) ---
acq_labs <- c(
  "11" = "Achat", "13" = "Don", "15" = "Mise en valeur",
  "21" = "Héritage (partage définitif)", "22" = "Héritage (partage non définitif)",
  "23" = "Héritage tournant"
)

prop_labs <- c(
  "0" = "Tous les membres", "1" = "Chef de ménage", "2" = "Conjoint",
  "3" = "Chef et conjoint", "41" = "Parents du chef", "42" = "Parents du conjoint",
  "81" = "Indivision (chef)", "82" = "Indivision (conjoint)", "99" = "Autre"
)

# Satisfaction labels for tenure/satisfaction variables
satis_labs <- c("1" = "Très insuffisante", "2" = "Insuffisante", "3" = "Suffisante")
```


```{r stats_foncier}
#| include: false

# ---- Statistiques pour le texte narratif ----

# Working dataset for parcel-level analysis
fr30_data <- res_fr30 |> filter(!is.na(fr30c))

# Patrimoine – nombre de parcelles
n_sans_parcelle <- sum(res_fr30a$fr30a == 0, na.rm = TRUE)
pct_sans_parcelle <- round(n_sans_parcelle / n_men * 100, 1)
n_proprietaires <- n_men - n_sans_parcelle
pct_proprietaires <- round(n_proprietaires / n_men * 100, 1)

nb_parc_moy_all <- round(mean(res_fr30a$fr30a[res_fr30a$fr30a > 0], na.rm = TRUE), 1)
nb_parc_stats <- res_fr30a |> filter(fr30a > 0) |>
  summarise(moy = round(mean(fr30a, na.rm = TRUE), 1),
            med = median(fr30a, na.rm = TRUE), .by = Observatory)
nb_parc_moy_a <- nb_parc_stats |> filter(Observatory == "Alaotra") |> pull(moy)
nb_parc_moy_m <- nb_parc_stats |> filter(Observatory == "Marovoay") |> pull(moy)

# Patrimoine – superficies
sup_parc_moy <- fr30_data |> filter(!is.na(fr30d)) |>
  summarise(moy = round(mean(fr30d, na.rm = TRUE), 1),
            med = round(median(fr30d, na.rm = TRUE), 1), .by = Observatory)
sup_men_stats <- fr30_data |>
  summarise(sup = sum(fr30d, na.rm = TRUE), .by = c(j5, Observatory)) |>
  summarise(moy = round(mean(sup), 1), med = round(median(sup), 1), .by = Observatory)
sup_parc_moy_a <- sup_parc_moy |> filter(Observatory == "Alaotra") |> pull(moy)
sup_parc_moy_m <- sup_parc_moy |> filter(Observatory == "Marovoay") |> pull(moy)
sup_men_moy_a <- sup_men_stats |> filter(Observatory == "Alaotra") |> pull(moy)
sup_men_moy_m <- sup_men_stats |> filter(Observatory == "Marovoay") |> pull(moy)

# Patrimoine – types
type_stats <- fr30_data |>
  mutate(Type = factor(as.character(fr30c), levels = names(type_labs), labels = type_labs)) |>
  count(Observatory, Type) |> mutate(pct = round(n / sum(n) * 100, 1), .by = Observatory)
pct_riziere_a <- type_stats |> filter(Observatory == "Alaotra", Type == "Rizière") |> pull(pct)
pct_riziere_m <- type_stats |> filter(Observatory == "Marovoay", Type == "Rizière") |> pull(pct)
pct_champs_a <- type_stats |> filter(Observatory == "Alaotra", Type == "Champs") |> pull(pct)
pct_champs_m <- type_stats |> filter(Observatory == "Marovoay", Type == "Champs") |> pull(pct)

# Patrimoine – localisation
loc_stats <- fr30_data |> filter(!is.na(fr30e)) |>
  mutate(Loc = factor(as.character(fr30e), levels = names(loc_labs), labels = loc_labs)) |>
  count(Observatory, Loc) |> mutate(pct = round(n / sum(n) * 100, 1), .by = Observatory)
top_loc_a <- loc_stats |> filter(Observatory == "Alaotra") |> slice_max(pct, n = 1)
top_loc_m <- loc_stats |> filter(Observatory == "Marovoay") |> slice_max(pct, n = 1)

# Patrimoine – irrigation
irrig_stats <- fr30_data |> filter(!is.na(fr30f)) |>
  mutate(Irrig = factor(as.character(fr30f), levels = names(irrig_labs), labels = irrig_labs)) |>
  count(Observatory, Irrig) |> mutate(pct = round(n / sum(n) * 100, 1), .by = Observatory)

# Patrimoine – acquisition
acq_stats <- fr30_data |> filter(!is.na(fr30h)) |>
  mutate(Acq = factor(as.character(fr30h), levels = names(acq_labs), labels = acq_labs)) |>
  count(Observatory, Acq) |> mutate(pct = round(n / sum(n) * 100, 1), .by = Observatory)
pct_heritage_a <- acq_stats |> filter(Observatory == "Alaotra", str_detect(Acq, "Héritage")) |>
  summarise(pct = sum(pct)) |> pull(pct)
pct_heritage_m <- acq_stats |> filter(Observatory == "Marovoay", str_detect(Acq, "Héritage")) |>
  summarise(pct = sum(pct)) |> pull(pct)
pct_achat_a <- acq_stats |> filter(Observatory == "Alaotra", Acq == "Achat") |> pull(pct)
pct_achat_m <- acq_stats |> filter(Observatory == "Marovoay", Acq == "Achat") |> pull(pct)
pct_mev_a <- acq_stats |> filter(Observatory == "Alaotra", Acq == "Mise en valeur") |> pull(pct)
pct_mev_m <- acq_stats |> filter(Observatory == "Marovoay", Acq == "Mise en valeur") |> pull(pct)

# Patrimoine – propriétaire dans le ménage
prop_stats <- fr30_data |> filter(!is.na(fr30i)) |>
  mutate(fr30i_chr = as.character(fr30i),
         Prop = if_else(fr30i_chr %in% names(prop_labs), prop_labs[fr30i_chr], "Autre")) |>
  count(Observatory, Prop) |> mutate(pct = round(n / sum(n) * 100, 1), .by = Observatory)
pct_cm_prop_a <- prop_stats |> filter(Observatory == "Alaotra", Prop == "Chef de ménage") |> pull(pct)
pct_cm_prop_m <- prop_stats |> filter(Observatory == "Marovoay", Prop == "Chef de ménage") |> pull(pct)
pct_conjoint_a <- prop_stats |> filter(Observatory == "Alaotra", Prop == "Conjoint") |> pull(pct)
pct_conjoint_m <- prop_stats |> filter(Observatory == "Marovoay", Prop == "Conjoint") |> pull(pct)

# Sécurisation foncière
sec_data_calc <- fr30_data |> mutate(
  Titre = if_else(fr30j == 1, "Oui", "Non"),
  Certificat = if_else(fr30l == 1, "Oui", "Non")
)
titre_pct_stats <- sec_data_calc |> filter(!is.na(Titre)) |>
  count(Observatory, Titre) |> mutate(pct = round(n / sum(n) * 100, 1), .by = Observatory)
pct_titre_a <- titre_pct_stats |> filter(Observatory == "Alaotra", Titre == "Oui") |> pull(pct)
pct_titre_m <- titre_pct_stats |> filter(Observatory == "Marovoay", Titre == "Oui") |> pull(pct)
cert_pct_stats <- sec_data_calc |> filter(!is.na(Certificat)) |>
  count(Observatory, Certificat) |> mutate(pct = round(n / sum(n) * 100, 1), .by = Observatory)
pct_cert_a <- cert_pct_stats |> filter(Observatory == "Alaotra", Certificat == "Oui") |> pull(pct)
pct_cert_m <- cert_pct_stats |> filter(Observatory == "Marovoay", Certificat == "Oui") |> pull(pct)
pct_aucun_doc <- fr30_data |> filter(!is.na(fr30n)) |>
  mutate(doc = as.character(fr30n)) |>
  summarise(pct = round(sum(doc == "1") / n() * 100, 1))  |> pull(pct)

# Cessions
ced_pct_stats <- res_fr30a |> filter(!is.na(fr33a)) |>
  summarise(pct = round(sum(fr33a == 1, na.rm = TRUE) / n() * 100, 1), .by = Observatory)
pct_ced_a <- ced_pct_stats |> filter(Observatory == "Alaotra") |> pull(pct)
pct_ced_m <- ced_pct_stats |> filter(Observatory == "Marovoay") |> pull(pct)
n_parc_cedees <- nrow(res_fr33 |> filter(!is.na(fr33gc)))

# Exploitées d'autrui
expl_pct_stats <- res_fr30a |> filter(!is.na(fr34a)) |>
  summarise(pct = round(sum(fr34a == 1, na.rm = TRUE) / n() * 100, 1), .by = Observatory)
pct_expl_a <- expl_pct_stats |> filter(Observatory == "Alaotra") |> pull(pct)
pct_expl_m <- expl_pct_stats |> filter(Observatory == "Marovoay") |> pull(pct)
n_parc_exploitees <- nrow(res_fr34 |> filter(!is.na(fr30c1)))

# Abandon
aband_pct_stats <- res_fr30a |> filter(!is.na(fr30p)) |>
  summarise(pct = round(sum(fr30p == 1, na.rm = TRUE) / n() * 100, 1), .by = Observatory)
pct_aband_a <- aband_pct_stats |> filter(Observatory == "Alaotra") |> pull(pct)
pct_aband_m <- aband_pct_stats |> filter(Observatory == "Marovoay") |> pull(pct)

# Satisfaction
satis_stats <- res_fr30a |> filter(!is.na(fr30o)) |>
  mutate(Satis = factor(as.character(fr30o), levels = names(satis_labs), labels = satis_labs)) |>
  count(Observatory, Satis) |> mutate(pct = round(n / sum(n) * 100, 1), .by = Observatory)
pct_insuf_a <- satis_stats |>
  filter(Observatory == "Alaotra", Satis %in% c("Très insuffisante", "Insuffisante")) |>
  summarise(pct = sum(pct)) |> pull(pct)
pct_insuf_m <- satis_stats |>
  filter(Observatory == "Marovoay", Satis %in% c("Très insuffisante", "Insuffisante")) |>
  summarise(pct = sum(pct)) |> pull(pct)
pct_suf_a <- satis_stats |> filter(Observatory == "Alaotra", Satis == "Suffisante") |> pull(pct)
pct_suf_m <- satis_stats |> filter(Observatory == "Marovoay", Satis == "Suffisante") |> pull(pct)
```


## Patrimoine foncier {#sec-patrimoine}

### Nombre de parcelles possédées

Sur les `r n_men` ménages enquêtés, `r n_sans_parcelle` (`r pct_sans_parcelle` %) ne possèdent aucune parcelle. La très grande majorité des ménages (`r pct_proprietaires` %) sont donc propriétaires d'au moins une parcelle (@fig-nb-parcelles). Les ménages propriétaires possèdent en moyenne `r nb_parc_moy_all` parcelles.

::: {.content-hidden when-profile="marovoay"}
::: {.obs-alaotra}
**Alaotra.** Les ménages propriétaires possèdent en moyenne `r nb_parc_moy_a` parcelles.
:::
:::

::: {.content-hidden when-profile="alaotra"}
::: {.obs-marovoay}
**Marovoay.** Les ménages propriétaires possèdent en moyenne `r nb_parc_moy_m` parcelles.
:::
:::

```{r}
#| label: fig-nb-parcelles
#| fig-cap: "Distribution du nombre de parcelles possédées par ménage"
#| fig-width: 8
#| fig-height: 5

res_fr30a |>
  filter(!is.na(fr30a)) |>
  ggplot(aes(x = fr30a, fill = Observatory)) +
  geom_histogram(position = "dodge", binwidth = 1) +
  labs(x = "Nombre de parcelles possédées", y = "Nombre de ménages", fill = "Observatoire") +
  theme_minimal(base_size = 12) +
  theme(legend.position = "top")
```

```{r dl_fig_nb_parcelles}
#| echo: false
#| results: asis
dl_fig_variants("fig_nb_parcelles", "07", function(d) {
  d |>
    filter(!is.na(fr30a)) |>
    ggplot(aes(x = fr30a, fill = Observatory)) +
    geom_histogram(position = "dodge", binwidth = 1) +
    labs(x = "Nombre de parcelles possédées", y = "Nombre de ménages",
         fill = "Observatoire") +
    theme_minimal(base_size = 12) +
    theme(legend.position = "top")
}, res_fr30a)
```

```{r}
#| label: tbl-parcelles-stats
#| tbl-cap: "Statistiques sur le patrimoine foncier possédé"

fr30_data <- res_fr30 |> filter(!is.na(fr30c))

bind_rows(
  fr30_data |>
    count(j5, Observatory) |>
    summarise(
      Moyenne = round(mean(n), 1),
      Mediane = median(n),
      .by = Observatory
    ) |>
    pivot_longer(-Observatory, names_to = "Stat", values_to = "val") |>
    pivot_wider(names_from = Observatory, values_from = val) |>
    mutate(Indicateur = "Nb parcelles / ménage", .before = 1),

  fr30_data |>
    filter(!is.na(fr30d)) |>
    summarise(
      Moyenne = round(mean(fr30d), 1),
      Mediane = round(median(fr30d), 1),
      .by = Observatory
    ) |>
    pivot_longer(-Observatory, names_to = "Stat", values_to = "val") |>
    pivot_wider(names_from = Observatory, values_from = val) |>
    mutate(Indicateur = "Superficie / parcelle (ares)", .before = 1),

  fr30_data |>
    summarise(sup = sum(fr30d, na.rm = TRUE), .by = c(j5, Observatory)) |>
    summarise(
      Moyenne = round(mean(sup), 1),
      Mediane = round(median(sup), 1),
      .by = Observatory
    ) |>
    pivot_longer(-Observatory, names_to = "Stat", values_to = "val") |>
    pivot_wider(names_from = Observatory, values_from = val) |>
    mutate(Indicateur = "Superficie totale / ménage (ares)", .before = 1)
) |>
  gt() |>
  tab_header(title = "Patrimoine foncier des ménages propriétaires")
```

```{r dl_tbl_parcelles_stats}
#| echo: false
#| results: asis
dl_tbl_variants("tbl_parcelles_stats", "07", function(d) {
  d <- d |> filter(!is.na(fr30c))
  nb <- d |> count(j5, Observatory) |>
    summarise(nb_parcelles_moy = round(mean(n), 1),
              nb_parcelles_med = median(n), .by = Observatory)
  sup_p <- d |> filter(!is.na(fr30d)) |>
    summarise(sup_parcelle_moy = round(mean(fr30d), 1),
              sup_parcelle_med = round(median(fr30d), 1), .by = Observatory)
  sup_t <- d |>
    summarise(sup = sum(fr30d, na.rm = TRUE), .by = c(j5, Observatory)) |>
    summarise(sup_totale_moy = round(mean(sup), 1),
              sup_totale_med = round(median(sup), 1), .by = Observatory)
  nb |>
    left_join(sup_p, by = "Observatory") |>
    left_join(sup_t, by = "Observatory") |>
    rename(Site = Observatory)
}, res_fr30)
```

Le @tbl-parcelles-stats résume les principales caractéristiques du patrimoine foncier possédé.

::: {.content-hidden when-profile="marovoay"}
::: {.obs-alaotra}
**Alaotra.** La superficie moyenne par parcelle est de `r sup_parc_moy_a` ares, et la surface totale possédée par ménage atteint en moyenne `r sup_men_moy_a` ares.
:::
:::

::: {.content-hidden when-profile="alaotra"}
::: {.obs-marovoay}
**Marovoay.** La superficie moyenne par parcelle est de `r sup_parc_moy_m` ares, et la surface totale possédée par ménage atteint en moyenne `r sup_men_moy_m` ares.
:::
:::

### Type et localisation des parcelles possédées

Le patrimoine foncier des ménages se compose principalement de rizières et de champs de cultures pluviales (@fig-type-parcelle).

::: {.content-hidden when-profile="marovoay"}
::: {.obs-alaotra}
**Alaotra.** Les rizières représentent `r pct_riziere_a` % des parcelles possédées et les champs `r pct_champs_a` %.
:::
:::

::: {.content-hidden when-profile="alaotra"}
::: {.obs-marovoay}
**Marovoay.** Les rizières représentent `r pct_riziere_m` % des parcelles possédées et les champs `r pct_champs_m` %.
:::
:::

```{r}
#| label: fig-type-parcelle
#| fig-cap: "Type des parcelles possédées"
#| fig-width: 9
#| fig-height: 5

fr30_data |>
  mutate(Type = factor(as.character(fr30c), levels = names(type_labs), labels = type_labs)) |>
  count(Observatory, Type) |>
  mutate(pct = n / sum(n) * 100, .by = Observatory) |>
  ggplot(aes(x = reorder(Type, pct), y = pct, fill = Observatory)) +
  geom_col(position = "dodge") +
  coord_flip() +
  labs(x = NULL, y = "% des parcelles", fill = "Observatoire") +
  theme_minimal(base_size = 12) +
  theme(legend.position = "top")
```

```{r dl_fig_type_parcelle}
#| echo: false
#| results: asis
dl_fig_variants("fig_type_parcelle", "07", function(d) {
  d |>
    mutate(Type = factor(as.character(fr30c), levels = names(type_labs), labels = type_labs)) |>
    count(Observatory, Type) |>
    mutate(pct = n / sum(n) * 100, .by = Observatory) |>
    ggplot(aes(x = reorder(Type, pct), y = pct, fill = Observatory)) +
    geom_col(position = "dodge") +
    coord_flip() +
    labs(x = NULL, y = "% des parcelles", fill = "Observatoire") +
    theme_minimal(base_size = 12) +
    theme(legend.position = "top")
}, res_fr30 |> filter(!is.na(fr30c)))
```

La localisation des parcelles reflète les spécificités agro-écologiques de chaque site (@fig-localisation-parcelle).

::: {.content-hidden when-profile="marovoay"}
::: {.obs-alaotra}
**Alaotra.** Les parcelles se concentrent principalement en `r tolower(top_loc_a$Loc)` (`r top_loc_a$pct` %).
:::
:::

::: {.content-hidden when-profile="alaotra"}
::: {.obs-marovoay}
**Marovoay.** La localisation la plus fréquente est la `r tolower(top_loc_m$Loc)` (`r top_loc_m$pct` %).
:::
:::

```{r}
#| label: fig-localisation-parcelle
#| fig-cap: "Localisation des parcelles possédées"
#| fig-width: 9
#| fig-height: 5

fr30_data |>
  filter(!is.na(fr30e)) |>
  mutate(Localisation = factor(as.character(fr30e), levels = names(loc_labs), labels = loc_labs)) |>
  count(Observatory, Localisation) |>
  mutate(pct = n / sum(n) * 100, .by = Observatory) |>
  ggplot(aes(x = reorder(Localisation, pct), y = pct, fill = Observatory)) +
  geom_col(position = "dodge") +
  coord_flip() +
  labs(x = NULL, y = "% des parcelles", fill = "Observatoire") +
  theme_minimal(base_size = 12) +
  theme(legend.position = "top")
```

```{r dl_fig_localisation_parcelle}
#| echo: false
#| results: asis
dl_fig_variants("fig_localisation_parcelle", "07", function(d) {
  d |>
    filter(!is.na(fr30e)) |>
    mutate(Localisation = factor(as.character(fr30e), levels = names(loc_labs), labels = loc_labs)) |>
    count(Observatory, Localisation) |>
    mutate(pct = n / sum(n) * 100, .by = Observatory) |>
    ggplot(aes(x = reorder(Localisation, pct), y = pct, fill = Observatory)) +
    geom_col(position = "dodge") +
    coord_flip() +
    labs(x = NULL, y = "% des parcelles", fill = "Observatoire") +
    theme_minimal(base_size = 12) +
    theme(legend.position = "top")
}, res_fr30 |> filter(!is.na(fr30c)))
```

### Irrigation des parcelles possédées

L'accès à l'irrigation est un facteur déterminant de la productivité rizicole. La @fig-irrigation-possedee présente les modes d'irrigation des parcelles possédées par les ménages dans les deux observatoires. Les différences entre Alaotra et Marovoay reflètent les investissements hydrauliques historiques de chaque périmètre.

```{r}
#| label: fig-irrigation-possedee
#| fig-cap: "Mode d'irrigation des parcelles possédées"
#| fig-width: 10
#| fig-height: 5

fr30_data |>
  filter(!is.na(fr30f)) |>
  mutate(Irrigation = factor(as.character(fr30f), levels = names(irrig_labs), labels = irrig_labs)) |>
  count(Observatory, Irrigation) |>
  mutate(pct = n / sum(n) * 100, .by = Observatory) |>
  ggplot(aes(x = reorder(Irrigation, pct), y = pct, fill = Observatory)) +
  geom_col(position = "dodge") +
  coord_flip() +
  labs(x = NULL, y = "% des parcelles", fill = "Observatoire") +
  theme_minimal(base_size = 12) +
  theme(legend.position = "top")
```

```{r dl_fig_irrigation_possedee}
#| echo: false
#| results: asis
dl_fig_variants("fig_irrigation_possedee", "07", function(d) {
  d |>
    filter(!is.na(fr30f)) |>
    mutate(Irrigation = factor(as.character(fr30f), levels = names(irrig_labs), labels = irrig_labs)) |>
    count(Observatory, Irrigation) |>
    mutate(pct = n / sum(n) * 100, .by = Observatory) |>
    ggplot(aes(x = reorder(Irrigation, pct), y = pct, fill = Observatory)) +
    geom_col(position = "dodge") +
    coord_flip() +
    labs(x = NULL, y = "% des parcelles", fill = "Observatoire") +
    theme_minimal(base_size = 12) +
    theme(legend.position = "top")
}, fr30_data)
```

### Mode d'acquisition et ancienneté

Le mode d'acquisition des parcelles renseigne sur la dynamique du marché foncier et le poids des transmissions familiales (@fig-acquisition). L'héritage domine largement dans les deux observatoires.

::: {.content-hidden when-profile="marovoay"}
::: {.obs-alaotra}
**Alaotra.** L'héritage concerne `r pct_heritage_a` % des parcelles, l'achat `r pct_achat_a` % et la mise en valeur `r pct_mev_a` %.
:::
:::

::: {.content-hidden when-profile="alaotra"}
::: {.obs-marovoay}
**Marovoay.** L'héritage concerne `r pct_heritage_m` % des parcelles, l'achat `r pct_achat_m` % et la mise en valeur `r pct_mev_m` %.
:::
:::

```{r}
#| label: fig-acquisition
#| fig-cap: "Mode d'acquisition des parcelles possédées"
#| fig-width: 10
#| fig-height: 5

acq_labs <- c(
  "11" = "Achat", "13" = "Don", "15" = "Mise en valeur",
  "21" = "Héritage (partage définitif)", "22" = "Héritage (partage non définitif)",
  "23" = "Héritage tournant"
)

fr30_data |>
  filter(!is.na(fr30h)) |>
  mutate(Acquisition = factor(as.character(fr30h), levels = names(acq_labs), labels = acq_labs)) |>
  count(Observatory, Acquisition) |>
  mutate(pct = n / sum(n) * 100, .by = Observatory) |>
  ggplot(aes(x = reorder(Acquisition, pct), y = pct, fill = Observatory)) +
  geom_col(position = "dodge") +
  coord_flip() +
  labs(x = NULL, y = "% des parcelles", fill = "Observatoire") +
  theme_minimal(base_size = 12) +
  theme(legend.position = "top")
```

```{r dl_fig_acquisition}
#| echo: false
#| results: asis
dl_fig_variants("fig_acquisition", "07", function(d) {
  d |>
    filter(!is.na(fr30h)) |>
    mutate(Acquisition = factor(as.character(fr30h), levels = names(acq_labs), labels = acq_labs)) |>
    count(Observatory, Acquisition) |>
    mutate(pct = n / sum(n) * 100, .by = Observatory) |>
    ggplot(aes(x = reorder(Acquisition, pct), y = pct, fill = Observatory)) +
    geom_col(position = "dodge") +
    coord_flip() +
    labs(x = NULL, y = "% des parcelles", fill = "Observatoire") +
    theme_minimal(base_size = 12) +
    theme(legend.position = "top")
}, fr30_data)
```

L'ancienneté de possession témoigne de l'enracinement des ménages sur leurs terres (@fig-anciennete). Une part importante des parcelles est détenue depuis plusieurs décennies, reflétant la continuité de l'occupation foncière dans les deux zones. Les acquisitions récentes (années 2010 et au-delà) sont toutefois observables, signe que le marché foncier reste actif.

```{r}
#| label: fig-anciennete
#| fig-cap: "Ancienneté de possession des parcelles"
#| fig-width: 9
#| fig-height: 5

anc_labs <- c(
  "1" = "Avant 1970", "2" = "Années 1970", "3" = "Années 1980",
  "4" = "Années 1990", "5" = "Années 2000", "6" = "Années 2010",
  "8" = "Ne se rappelle pas"
)

fr30_data |>
  filter(!is.na(fr30g)) |>
  mutate(Periode = factor(as.character(fr30g), levels = names(anc_labs), labels = anc_labs)) |>
  count(Observatory, Periode) |>
  mutate(pct = n / sum(n) * 100, .by = Observatory) |>
  ggplot(aes(x = Periode, y = pct, fill = Observatory)) +
  geom_col(position = "dodge") +
  labs(x = NULL, y = "% des parcelles", fill = "Observatoire") +
  theme_minimal(base_size = 12) +
  theme(legend.position = "top", axis.text.x = element_text(angle = 30, hjust = 1))
```

```{r dl_fig_anciennete}
#| echo: false
#| results: asis
dl_fig_variants("fig_anciennete", "07", function(d) {
  d |>
    filter(!is.na(fr30g)) |>
    mutate(Periode = factor(as.character(fr30g), levels = names(anc_labs), labels = anc_labs)) |>
    count(Observatory, Periode) |>
    mutate(pct = n / sum(n) * 100, .by = Observatory) |>
    ggplot(aes(x = Periode, y = pct, fill = Observatory)) +
    geom_col(position = "dodge") +
    labs(x = NULL, y = "% des parcelles", fill = "Observatoire") +
    theme_minimal(base_size = 12) +
    theme(legend.position = "top", axis.text.x = element_text(angle = 30, hjust = 1))
}, fr30_data)
```

### Propriétaire dans le ménage

La question de l'identité du propriétaire au sein du ménage soulève des enjeux de genre importants (@fig-proprietaire). Dans les deux observatoires, c'est le chef de ménage qui est déclaré propriétaire de la majorité des parcelles, ce qui illustre les inégalités d'accès au foncier.

::: {.content-hidden when-profile="marovoay"}
::: {.obs-alaotra}
**Alaotra.** Le chef de ménage est propriétaire de `r pct_cm_prop_a` % des parcelles ; le ou la conjoint(e) n'apparaît que dans `r pct_conjoint_a` % des cas.
:::
:::

::: {.content-hidden when-profile="alaotra"}
::: {.obs-marovoay}
**Marovoay.** Le chef de ménage est propriétaire de `r pct_cm_prop_m` % des parcelles ; le ou la conjoint(e) n'apparaît que dans `r pct_conjoint_m` % des cas.
:::
:::

```{r}
#| label: fig-proprietaire
#| fig-cap: "Qui dans le ménage est propriétaire de la parcelle"
#| fig-width: 10
#| fig-height: 5

prop_labs <- c(
  "0" = "Tous les membres", "1" = "Chef de ménage", "2" = "Conjoint",
  "3" = "Chef et conjoint", "41" = "Parents du chef", "42" = "Parents du conjoint",
  "81" = "Indivision (chef)", "82" = "Indivision (conjoint)", "99" = "Autre"
)

fr30_data |>
  filter(!is.na(fr30i)) |>
  mutate(
    fr30i_chr = as.character(fr30i),
    Proprietaire = if_else(
      fr30i_chr %in% names(prop_labs),
      prop_labs[fr30i_chr],
      "Autre"
    )
  ) |>
  count(Observatory, Proprietaire) |>
  mutate(pct = n / sum(n) * 100, .by = Observatory) |>
  filter(pct >= 1) |>
  ggplot(aes(x = reorder(Proprietaire, pct), y = pct, fill = Observatory)) +
  geom_col(position = "dodge") +
  coord_flip() +
  labs(x = NULL, y = "% des parcelles", fill = "Observatoire") +
  theme_minimal(base_size = 12) +
  theme(legend.position = "top")
```

```{r dl_fig_proprietaire}
#| echo: false
#| results: asis
dl_fig_variants("fig_proprietaire", "07", function(d) {
  d |>
    filter(!is.na(fr30i)) |>
    mutate(
      fr30i_chr = as.character(fr30i),
      Proprietaire = if_else(
        fr30i_chr %in% names(prop_labs),
        prop_labs[fr30i_chr],
        "Autre"
      )
    ) |>
    count(Observatory, Proprietaire) |>
    mutate(pct = n / sum(n) * 100, .by = Observatory) |>
    filter(pct >= 1) |>
    ggplot(aes(x = reorder(Proprietaire, pct), y = pct, fill = Observatory)) +
    geom_col(position = "dodge") +
    coord_flip() +
    labs(x = NULL, y = "% des parcelles", fill = "Observatoire") +
    theme_minimal(base_size = 12) +
    theme(legend.position = "top")
}, fr30_data)
```


## Sécurisation foncière {#sec-securisation}

La sécurisation foncière est un enjeu majeur à Madagascar. Les ménages peuvent détenir un titre foncier, un certificat foncier (délivré par le guichet foncier communal), ou divers documents informels. Les résultats de l'enquête révèlent un niveau de sécurisation formelle encore très faible (@tbl-securisation).

::: {.content-hidden when-profile="marovoay"}
::: {.obs-alaotra}
**Alaotra.** Seules `r pct_titre_a` % des parcelles disposent d'un titre foncier. Les certificats fonciers ne couvrent que `r pct_cert_a` % des parcelles.
:::
:::

::: {.content-hidden when-profile="alaotra"}
::: {.obs-marovoay}
**Marovoay.** Seules `r pct_titre_m` % des parcelles disposent d'un titre foncier. Les certificats fonciers ne couvrent que `r pct_cert_m` % des parcelles.
:::
:::

```{r}
#| label: tbl-securisation
#| tbl-cap: "Sécurisation foncière des parcelles possédées"

sec_data <- fr30_data |>
  mutate(
    Titre = if_else(fr30j == 1, "Oui", "Non"),
    Certificat = if_else(fr30l == 1, "Oui", "Non")
  )

titre_pct <- sec_data |>
  filter(!is.na(Titre)) |>
  count(Observatory, Titre) |>
  mutate(pct = round(n / sum(n) * 100, 1), .by = Observatory) |>
  filter(Titre == "Oui") |>
  select(Observatory, pct) |>
  pivot_wider(names_from = Observatory, values_from = pct) |>
  mutate(Document = "Titre foncier", .before = 1)

cert_pct <- sec_data |>
  filter(!is.na(Certificat)) |>
  count(Observatory, Certificat) |>
  mutate(pct = round(n / sum(n) * 100, 1), .by = Observatory) |>
  filter(Certificat == "Oui") |>
  select(Observatory, pct) |>
  pivot_wider(names_from = Observatory, values_from = pct) |>
  mutate(Document = "Certificat foncier", .before = 1)

bind_rows(titre_pct, cert_pct) |>
  gt() |>
  tab_header(title = "% des parcelles disposant d'un document de sécurisation") |>
  cols_label(Alaotra = "Alaotra (%)", Marovoay = "Marovoay (%)")
```

```{r dl_tbl_securisation}
#| echo: false
#| results: asis
dl_tbl_variants("tbl_securisation", "07", function(d) {
  sec <- d |> mutate(
    Titre = if_else(fr30j == 1, "Oui", "Non"),
    Certificat = if_else(fr30l == 1, "Oui", "Non")
  )
  bind_rows(
    sec |> filter(!is.na(Titre)) |>
      count(Observatory, Titre) |>
      mutate(pct = round(n / sum(n) * 100, 1), .by = Observatory) |>
      filter(Titre == "Oui") |>
      transmute(Observatory, Document = "Titre foncier", `%` = pct),
    sec |> filter(!is.na(Certificat)) |>
      count(Observatory, Certificat) |>
      mutate(pct = round(n / sum(n) * 100, 1), .by = Observatory) |>
      filter(Certificat == "Oui") |>
      transmute(Observatory, Document = "Certificat foncier", `%` = pct)
  ) |> rename(Site = Observatory)
}, fr30_data)
```

En l'absence de titre ou de certificat, les ménages s'appuient sur des documents informels de nature très variable (@fig-papiers). Cependant, `r pct_aucun_doc` % des parcelles ne sont accompagnées d'aucun document justificatif, ce qui expose ces ménages à un risque élevé d'insécurité foncière en cas de litige.

```{r}
#| label: fig-papiers
#| fig-cap: "Autres documents prouvant la possession"
#| fig-width: 10
#| fig-height: 5

papier_labs <- c(
  "1" = "Aucun document", "2" = "Taratasy non visé",
  "3" = "Bokimpianakaviana", "4" = "Taratasy visa Fokontany",
  "5" = "Visa Mairie", "6" = "Visa Arrondissement", "9" = "Autre"
)

fr30_data |>
  filter(!is.na(fr30n)) |>
  mutate(Papier = factor(as.character(fr30n), levels = names(papier_labs), labels = papier_labs)) |>
  count(Observatory, Papier) |>
  mutate(pct = n / sum(n) * 100, .by = Observatory) |>
  ggplot(aes(x = reorder(Papier, pct), y = pct, fill = Observatory)) +
  geom_col(position = "dodge") +
  coord_flip() +
  labs(x = NULL, y = "% des parcelles", fill = "Observatoire") +
  theme_minimal(base_size = 12) +
  theme(legend.position = "top")
```

```{r dl_fig_papiers}
#| echo: false
#| results: asis
dl_fig_variants("fig_papiers", "07", function(d) {
  d |>
    filter(!is.na(fr30n)) |>
    mutate(Papier = factor(as.character(fr30n), levels = names(papier_labs), labels = papier_labs)) |>
    count(Observatory, Papier) |>
    mutate(pct = n / sum(n) * 100, .by = Observatory) |>
    ggplot(aes(x = reorder(Papier, pct), y = pct, fill = Observatory)) +
    geom_col(position = "dodge") +
    coord_flip() +
    labs(x = NULL, y = "% des parcelles", fill = "Observatoire") +
    theme_minimal(base_size = 12) +
    theme(legend.position = "top")
}, fr30_data)
```


## Parcelles cédées à des tiers {#sec-cessions}

Les ménages propriétaires peuvent céder certaines de leurs parcelles à d'autres exploitants, sous forme de prêt, location, métayage ou mise en gage (@tbl-cession-pratique), pour un total de `r n_parc_cedees` parcelles cédées.

::: {.content-hidden when-profile="marovoay"}
::: {.obs-alaotra}
**Alaotra.** Cette pratique concerne `r pct_ced_a` % des ménages.
:::
:::

::: {.content-hidden when-profile="alaotra"}
::: {.obs-marovoay}
**Marovoay.** Cette pratique concerne `r pct_ced_m` % des ménages.
:::
:::

```{r}
#| label: tbl-cession-pratique
#| tbl-cap: "Ménages cédant des parcelles à des tiers"

res_fr30a |>
  filter(!is.na(fr33a)) |>
  summarise(
    `Nb ménages` = n(),
    `Cèdent (nb)` = sum(fr33a == 1, na.rm = TRUE),
    `Cèdent (%)` = round(sum(fr33a == 1, na.rm = TRUE) / n() * 100, 1),
    .by = Observatory
  ) |>
  gt() |>
  tab_header(title = "Ménages cédant des parcelles à des tiers")
```

```{r dl_tbl_cession_pratique}
#| echo: false
#| results: asis
dl_tbl_variants("tbl_cession_pratique", "07", function(d) {
  d |>
    filter(!is.na(fr33a)) |>
    summarise(
      `Nb ménages` = n(),
      `Cèdent (nb)` = sum(fr33a == 1, na.rm = TRUE),
      `Cèdent (%)` = round(sum(fr33a == 1, na.rm = TRUE) / n() * 100, 1),
      .by = Observatory
    ) |>
    rename(Site = Observatory)
}, res_fr30a)
```

Parmi les parcelles cédées, les modes de faire-valoir varient sensiblement d'un observatoire à l'autre (@fig-mode-cession). Le prêt et le métayage sont les formes les plus courantes de cession, le métayage occupant une place particulièrement importante dans les zones rizicoles.

```{r}
#| label: fig-mode-cession
#| fig-cap: "Mode de faire-valoir des parcelles cédées"
#| fig-width: 9
#| fig-height: 5

fr33_data <- res_fr33 |> filter(!is.na(fr33gc))

fr33_data |>
  mutate(Mode = factor(as.character(fr33gc), levels = names(fv_labs), labels = fv_labs)) |>
  count(Observatory, Mode) |>
  mutate(pct = n / sum(n) * 100, .by = Observatory) |>
  ggplot(aes(x = reorder(Mode, pct), y = pct, fill = Observatory)) +
  geom_col(position = "dodge") +
  coord_flip() +
  labs(x = NULL, y = "% des parcelles cédées", fill = "Observatoire") +
  theme_minimal(base_size = 12) +
  theme(legend.position = "top")
```

```{r dl_fig_mode_cession}
#| echo: false
#| results: asis
dl_fig_variants("fig_mode_cession", "07", function(d) {
  d |>
    mutate(Mode = factor(as.character(fr33gc), levels = names(fv_labs), labels = fv_labs)) |>
    count(Observatory, Mode) |>
    mutate(pct = n / sum(n) * 100, .by = Observatory) |>
    ggplot(aes(x = reorder(Mode, pct), y = pct, fill = Observatory)) +
    geom_col(position = "dodge") +
    coord_flip() +
    labs(x = NULL, y = "% des parcelles cédées", fill = "Observatoire") +
    theme_minimal(base_size = 12) +
    theme(legend.position = "top")
}, fr33_data)
```

Les motivations de la cession reflètent des stratégies économiques diversifiées (@fig-motif-cession). Pour certains ménages, céder une parcelle répond à un besoin de liquidités ou à l'impossibilité de cultiver l'ensemble de leur patrimoine ; pour d'autres, il s'agit de maintenir un lien social avec la parenté ou le voisinage.

```{r}
#| label: fig-motif-cession
#| fig-cap: "Motif de la cession de parcelles"
#| fig-width: 10
#| fig-height: 6

fr33_data |>
  filter(!is.na(fr33h)) |>
  mutate(Motif = safe_to_char(fr33h)) |>
  mutate(Motif = str_trunc(Motif, 45)) |>
  count(Observatory, Motif) |>
  mutate(pct = n / sum(n) * 100, .by = Observatory) |>
  ggplot(aes(x = reorder(Motif, pct), y = pct, fill = Observatory)) +
  geom_col(position = "dodge") +
  coord_flip() +
  labs(x = NULL, y = "% des parcelles cédées", fill = "Observatoire") +
  theme_minimal(base_size = 12) +
  theme(legend.position = "top")
```

```{r dl_fig_motif_cession}
#| echo: false
#| results: asis
dl_fig_variants("fig_motif_cession", "07", function(d) {
  d |>
    filter(!is.na(fr33h)) |>
    mutate(Motif = safe_to_char(fr33h)) |>
    mutate(Motif = str_trunc(Motif, 45)) |>
    count(Observatory, Motif) |>
    mutate(pct = n / sum(n) * 100, .by = Observatory) |>
    ggplot(aes(x = reorder(Motif, pct), y = pct, fill = Observatory)) +
    geom_col(position = "dodge") +
    coord_flip() +
    labs(x = NULL, y = "% des parcelles cédées", fill = "Observatoire") +
    theme_minimal(base_size = 12) +
    theme(legend.position = "top")
}, fr33_data)
```

Les bénéficiaires des cessions sont principalement des membres de la famille ou des voisins (@fig-cedee-a-qui), ce qui confirme le caractère en grande partie familial et communautaire du marché foncier local.

```{r}
#| label: fig-cedee-a-qui
#| fig-cap: "À qui la parcelle est-elle cédée"
#| fig-width: 10
#| fig-height: 5

fr33_data |>
  filter(!is.na(fr33k)) |>
  mutate(Destinataire = safe_to_char(fr33k)) |>
  mutate(Destinataire = str_trunc(Destinataire, 40)) |>
  count(Observatory, Destinataire) |>
  mutate(pct = n / sum(n) * 100, .by = Observatory) |>
  ggplot(aes(x = reorder(Destinataire, pct), y = pct, fill = Observatory)) +
  geom_col(position = "dodge") +
  coord_flip() +
  labs(x = NULL, y = "% des parcelles cédées", fill = "Observatoire") +
  theme_minimal(base_size = 12) +
  theme(legend.position = "top")
```

```{r dl_fig_cedee_a_qui}
#| echo: false
#| results: asis
dl_fig_variants("fig_cedee_a_qui", "07", function(d) {
  d |>
    filter(!is.na(fr33k)) |>
    mutate(Destinataire = safe_to_char(fr33k)) |>
    mutate(Destinataire = str_trunc(Destinataire, 40)) |>
    count(Observatory, Destinataire) |>
    mutate(pct = n / sum(n) * 100, .by = Observatory) |>
    ggplot(aes(x = reorder(Destinataire, pct), y = pct, fill = Observatory)) +
    geom_col(position = "dodge") +
    coord_flip() +
    labs(x = NULL, y = "% des parcelles cédées", fill = "Observatoire") +
    theme_minimal(base_size = 12) +
    theme(legend.position = "top")
}, fr33_data)
```


## Parcelles exploitées non possédées {#sec-exploitees}

En plus de leurs propres parcelles, de nombreux ménages exploitent des terres appartenant à d'autres propriétaires (@tbl-exploitation-autres), pour un total de `r n_parc_exploitees` parcelles. Le recours à l'exploitation de terres d'autrui traduit soit une insuffisance du patrimoine propre, soit une stratégie de diversification de l'assiette foncière cultivée.

::: {.content-hidden when-profile="marovoay"}
::: {.obs-alaotra}
**Alaotra.** Cette pratique concerne `r pct_expl_a` % des ménages.
:::
:::

::: {.content-hidden when-profile="alaotra"}
::: {.obs-marovoay}
**Marovoay.** Cette pratique concerne `r pct_expl_m` % des ménages.
:::
:::

```{r}
#| label: tbl-exploitation-autres
#| tbl-cap: "Ménages exploitant des parcelles non possédées"

res_fr30a |>
  filter(!is.na(fr34a)) |>
  summarise(
    `Nb ménages` = n(),
    `Exploitent (nb)` = sum(fr34a == 1, na.rm = TRUE),
    `Exploitent (%)` = round(sum(fr34a == 1, na.rm = TRUE) / n() * 100, 1),
    .by = Observatory
  ) |>
  gt() |>
  tab_header(title = "Ménages exploitant des parcelles d'autrui")
```

```{r dl_tbl_exploitation_autres}
#| echo: false
#| results: asis
dl_tbl_variants("tbl_exploitation_autres", "07", function(d) {
  d |>
    filter(!is.na(fr34a)) |>
    summarise(
      `Nb ménages` = n(),
      `Exploitent (nb)` = sum(fr34a == 1, na.rm = TRUE),
      `Exploitent (%)` = round(sum(fr34a == 1, na.rm = TRUE) / n() * 100, 1),
      .by = Observatory
    ) |>
    rename(Site = Observatory)
}, res_fr30a)
```

Les parcelles exploitées sans en être propriétaire sont, comme les parcelles possédées, majoritairement des rizières (@fig-type-exploitee), reflétant la place centrale de la riziculture dans les stratégies des ménages.

```{r}
#| label: fig-type-exploitee
#| fig-cap: "Type des parcelles exploitées (non possédées)"
#| fig-width: 9
#| fig-height: 5

fr34_data <- res_fr34 |> filter(!is.na(fr30c1))

fr34_data |>
  mutate(Type = factor(as.character(fr30c1), levels = names(type_labs), labels = type_labs)) |>
  count(Observatory, Type) |>
  mutate(pct = n / sum(n) * 100, .by = Observatory) |>
  ggplot(aes(x = reorder(Type, pct), y = pct, fill = Observatory)) +
  geom_col(position = "dodge") +
  coord_flip() +
  labs(x = NULL, y = "% des parcelles", fill = "Observatoire") +
  theme_minimal(base_size = 12) +
  theme(legend.position = "top")
```

```{r dl_fig_type_exploitee}
#| echo: false
#| results: asis
dl_fig_variants("fig_type_exploitee", "07", function(d) {
  d |>
    mutate(Type = factor(as.character(fr30c1), levels = names(type_labs), labels = type_labs)) |>
    count(Observatory, Type) |>
    mutate(pct = n / sum(n) * 100, .by = Observatory) |>
    ggplot(aes(x = reorder(Type, pct), y = pct, fill = Observatory)) +
    geom_col(position = "dodge") +
    coord_flip() +
    labs(x = NULL, y = "% des parcelles", fill = "Observatoire") +
    theme_minimal(base_size = 12) +
    theme(legend.position = "top")
}, fr34_data)
```

Le mode de faire-valoir des parcelles exploitées révèle l'équilibre local entre prêt, location et métayage (@fig-fv-exploitee). Le métayage, qui consiste à partager la récolte avec le propriétaire, reste une forme d'accès au foncier particulièrement répandue.

```{r}
#| label: fig-fv-exploitee
#| fig-cap: "Mode de faire-valoir des parcelles exploitées"
#| fig-width: 9
#| fig-height: 5

fr34_data |>
  filter(!is.na(fr34g)) |>
  mutate(Mode = factor(as.character(fr34g), levels = names(fv_labs), labels = fv_labs)) |>
  count(Observatory, Mode) |>
  mutate(pct = n / sum(n) * 100, .by = Observatory) |>
  ggplot(aes(x = reorder(Mode, pct), y = pct, fill = Observatory)) +
  geom_col(position = "dodge") +
  coord_flip() +
  labs(x = NULL, y = "% des parcelles exploitées", fill = "Observatoire") +
  theme_minimal(base_size = 12) +
  theme(legend.position = "top")
```

```{r dl_fig_fv_exploitee}
#| echo: false
#| results: asis
dl_fig_variants("fig_fv_exploitee", "07", function(d) {
  d |>
    filter(!is.na(fr34g)) |>
    mutate(Mode = factor(as.character(fr34g), levels = names(fv_labs), labels = fv_labs)) |>
    count(Observatory, Mode) |>
    mutate(pct = n / sum(n) * 100, .by = Observatory) |>
    ggplot(aes(x = reorder(Mode, pct), y = pct, fill = Observatory)) +
    geom_col(position = "dodge") +
    coord_flip() +
    labs(x = NULL, y = "% des parcelles exploitées", fill = "Observatoire") +
    theme_minimal(base_size = 12) +
    theme(legend.position = "top")
}, fr34_data)
```

Les parcelles exploitées appartiennent le plus souvent à des membres de la famille ou à des voisins (@fig-proprietaire-exploitee), ce qui témoigne du rôle des réseaux de proximité dans l'accès au foncier.

```{r}
#| label: fig-proprietaire-exploitee
#| fig-cap: "Propriétaire des parcelles exploitées"
#| fig-width: 10
#| fig-height: 6

fr34_data |>
  filter(!is.na(fr34k)) |>
  mutate(Proprietaire = safe_to_char(fr34k)) |>
  mutate(Proprietaire = str_trunc(Proprietaire, 40)) |>
  count(Observatory, Proprietaire) |>
  mutate(pct = n / sum(n) * 100, .by = Observatory) |>
  ggplot(aes(x = reorder(Proprietaire, pct), y = pct, fill = Observatory)) +
  geom_col(position = "dodge") +
  coord_flip() +
  labs(x = NULL, y = "% des parcelles exploitées", fill = "Observatoire") +
  theme_minimal(base_size = 12) +
  theme(legend.position = "top")
```

```{r dl_fig_proprietaire_exploitee}
#| echo: false
#| results: asis
dl_fig_variants("fig_proprietaire_exploitee", "07", function(d) {
  d |>
    filter(!is.na(fr34k)) |>
    mutate(Proprietaire = safe_to_char(fr34k)) |>
    mutate(Proprietaire = str_trunc(Proprietaire, 40)) |>
    count(Observatory, Proprietaire) |>
    mutate(pct = n / sum(n) * 100, .by = Observatory) |>
    ggplot(aes(x = reorder(Proprietaire, pct), y = pct, fill = Observatory)) +
    geom_col(position = "dodge") +
    coord_flip() +
    labs(x = NULL, y = "% des parcelles exploitées", fill = "Observatoire") +
    theme_minimal(base_size = 12) +
    theme(legend.position = "top")
}, fr34_data)
```

Le mode d'irrigation des parcelles exploitées diffère-t-il de celui des parcelles possédées ? La @fig-irrigation-exploitee permet d'examiner si les ménages qui exploitent des terres d'autrui accèdent à des parcelles de même qualité irriguée.

```{r}
#| label: fig-irrigation-exploitee
#| fig-cap: "Mode d'irrigation des parcelles exploitées"
#| fig-width: 10
#| fig-height: 5

fr34_data |>
  filter(!is.na(fr34f)) |>
  mutate(Irrigation = factor(as.character(fr34f), levels = names(irrig_labs), labels = irrig_labs)) |>
  count(Observatory, Irrigation) |>
  mutate(pct = n / sum(n) * 100, .by = Observatory) |>
  ggplot(aes(x = reorder(Irrigation, pct), y = pct, fill = Observatory)) +
  geom_col(position = "dodge") +
  coord_flip() +
  labs(x = NULL, y = "% des parcelles exploitées", fill = "Observatoire") +
  theme_minimal(base_size = 12) +
  theme(legend.position = "top")
```

```{r dl_fig_irrigation_exploitee}
#| echo: false
#| results: asis
dl_fig_variants("fig_irrigation_exploitee", "07", function(d) {
  d |>
    filter(!is.na(fr34f)) |>
    mutate(Irrigation = factor(as.character(fr34f), levels = names(irrig_labs), labels = irrig_labs)) |>
    count(Observatory, Irrigation) |>
    mutate(pct = n / sum(n) * 100, .by = Observatory) |>
    ggplot(aes(x = reorder(Irrigation, pct), y = pct, fill = Observatory)) +
    geom_col(position = "dodge") +
    coord_flip() +
    labs(x = NULL, y = "% des parcelles exploitées", fill = "Observatoire") +
    theme_minimal(base_size = 12) +
    theme(legend.position = "top")
}, fr34_data)
```

Le coût de l'exploitation de terres d'autrui varie selon le mode de faire-valoir (@tbl-rente-exploitee). Les ménages locataires versent une rente en argent ou en nature, tandis que les métayers cèdent une part de la récolte au propriétaire, généralement comprise entre un quart et la moitié de la production.

```{r}
#| label: tbl-rente-exploitee
#| tbl-cap: "Rentes versées pour les parcelles exploitées"

fr34_data |>
  filter(!is.na(fr34g)) |>
  mutate(Mode = factor(as.character(fr34g), levels = names(fv_labs), labels = fv_labs)) |>
  summarise(
    `Nb parcelles` = n(),
    `Rente argent moy. (Ar)` = round(mean(fr34n, na.rm = TRUE)),
    `Rente produit moy. (kg)` = round(mean(fr34o, na.rm = TRUE)),
    `% métayage moyen` = round(mean(fr34p, na.rm = TRUE), 1),
    .by = c(Observatory, Mode)
  ) |>
  arrange(Observatory, desc(`Nb parcelles`)) |>
  gt() |>
  tab_header(title = "Conditions des parcelles exploitées par mode de faire-valoir") |>
  fmt_number(columns = c(`Rente argent moy. (Ar)`, `Rente produit moy. (kg)`),
             use_seps = TRUE, decimals = 0)
```

```{r dl_tbl_rente_exploitee}
#| echo: false
#| results: asis
dl_tbl_variants("tbl_rente_exploitee", "07", function(d) {
  d |>
    filter(!is.na(fr34g)) |>
    mutate(Mode = factor(as.character(fr34g), levels = names(fv_labs), labels = fv_labs)) |>
    summarise(
      `Nb parcelles` = n(),
      `Rente argent moy. (Ar)` = round(mean(fr34n, na.rm = TRUE)),
      `Rente produit moy. (kg)` = round(mean(fr34o, na.rm = TRUE)),
      `% métayage moyen` = round(mean(fr34p, na.rm = TRUE), 1),
      .by = c(Observatory, Mode)
    ) |>
    arrange(Observatory, desc(`Nb parcelles`)) |>
    rename(Site = Observatory)
}, fr34_data)
```


## Abandon de parcelles {#sec-abandon}

L'abandon de la culture de certaines parcelles peut révéler des difficultés structurelles (dégradation des sols, problèmes d'irrigation, insécurité) ou conjoncturelles (manque de main-d'œuvre, coût des intrants) (@tbl-abandon).

::: {.content-hidden when-profile="marovoay"}
::: {.obs-alaotra}
**Alaotra.** Cette pratique touche `r pct_aband_a` % des ménages.
:::
:::

::: {.content-hidden when-profile="alaotra"}
::: {.obs-marovoay}
**Marovoay.** Cette pratique touche `r pct_aband_m` % des ménages.
:::
:::

```{r}
#| label: tbl-abandon
#| tbl-cap: "Ménages ayant abandonné la culture de parcelles"

res_fr30a |>
  filter(!is.na(fr30p)) |>
  summarise(
    `Nb ménages` = n(),
    `Ont abandonné (nb)` = sum(fr30p == 1, na.rm = TRUE),
    `Ont abandonné (%)` = round(sum(fr30p == 1, na.rm = TRUE) / n() * 100, 1),
    .by = Observatory
  ) |>
  gt() |>
  tab_header(title = "Abandon de la culture d'une ou plusieurs parcelles")
```

```{r dl_tbl_abandon}
#| echo: false
#| results: asis
dl_tbl_variants("tbl_abandon", "07", function(d) {
  d |>
    filter(!is.na(fr30p)) |>
    summarise(
      `Nb ménages` = n(),
      `Ont abandonné (nb)` = sum(fr30p == 1, na.rm = TRUE),
      `Ont abandonné (%)` = round(sum(fr30p == 1, na.rm = TRUE) / n() * 100, 1),
      .by = Observatory
    ) |>
    rename(Site = Observatory)
}, res_fr30a)
```


## Satisfaction à l'égard de la surface possédée {#sec-satisfaction}

Le jugement des ménages sur la suffisance de leur dotation foncière synthétise l'ensemble des contraintes analysées précédemment (@fig-satisfaction). Ce sentiment d'insuffisance foncière constitue un enjeu majeur pour les politiques de développement rural.

::: {.content-hidden when-profile="marovoay"}
::: {.obs-alaotra}
**Alaotra.** `r pct_insuf_a` % des ménages jugent leur surface insuffisante ou très insuffisante. Seuls `r pct_suf_a` % estiment leur dotation suffisante.
:::
:::

::: {.content-hidden when-profile="alaotra"}
::: {.obs-marovoay}
**Marovoay.** `r pct_insuf_m` % des ménages jugent leur surface insuffisante ou très insuffisante. Seuls `r pct_suf_m` % estiment leur dotation suffisante.
:::
:::

```{r}
#| label: fig-satisfaction
#| fig-cap: "Satisfaction des ménages par rapport à leur surface foncière"
#| fig-width: 9
#| fig-height: 5

satis_labs <- c("1" = "Très insuffisante", "2" = "Insuffisante", "3" = "Suffisante")

res_fr30a |>
  filter(!is.na(fr30o)) |>
  mutate(Satisfaction = factor(as.character(fr30o), levels = names(satis_labs), labels = satis_labs)) |>
  count(Observatory, Satisfaction) |>
  mutate(pct = n / sum(n) * 100, .by = Observatory) |>
  ggplot(aes(x = Satisfaction, y = pct, fill = Observatory)) +
  geom_col(position = "dodge") +
  labs(x = NULL, y = "% des ménages", fill = "Observatoire") +
  theme_minimal(base_size = 12) +
  theme(legend.position = "top")
```

```{r dl_fig_satisfaction}
#| echo: false
#| results: asis
dl_fig_variants("fig_satisfaction", "07", function(d) {
  d |>
    filter(!is.na(fr30o)) |>
    mutate(Satisfaction = factor(as.character(fr30o), levels = names(satis_labs), labels = satis_labs)) |>
    count(Observatory, Satisfaction) |>
    mutate(pct = n / sum(n) * 100, .by = Observatory) |>
    ggplot(aes(x = Satisfaction, y = pct, fill = Observatory)) +
    geom_col(position = "dodge") +
    labs(x = NULL, y = "% des ménages", fill = "Observatoire") +
    theme_minimal(base_size = 12) +
    theme(legend.position = "top")
}, res_fr30a)
```


## Pistes d'analyse complémentaires {#sec-pistes-foncier}

Les données foncières offrent d'autres possibilités d'analyse qui n'ont pas été développées ici :

- **Raisons de l'abandon de parcelles** (`fr30q_a` à `fr30q_e`) : cinq variables binaires dont les libellés exacts restent à confirmer dans le questionnaire.
- **Croisement sécurisation × mode d'acquisition** : les parcelles héritées sont-elles moins souvent titrées que les parcelles achetées ?
- **Superficie possédée vs. superficie exploitée** : reconstituer la surface effectivement cultivée par le ménage en combinant `res_fr30` et `res_fr34`.
- **Rentes perçues sur les parcelles cédées** (`fr33m1`, `fr33m2`, `fr33n`) : montants moyens des loyers et parts de métayage perçus.
- **Nom sur le titre/certificat** (`fr30k`, `fr30m`) : la correspondance entre le titulaire du document et le propriétaire déclaré mériterait une analyse genrée.

