---
output: html_document
editor_options: 
  chunk_output_type: console
---

  

# Caractéristiques socio-démographiques des ménages

**REMARQUE :**  
Les tableaux nous serviront d'apporter plus de precision à la compréhension des graphiques.  
A la fin, on peut supprimer les tableaux et les graphiques non pertinentes.

Le ménage est l'unité de base de l'enquête.

```{r data_loading}
# Set encoding 
options(encoding = "UTF-8")

# Load package
library(tidyverse)
library(haven)
library(dplyr)
library (gt) # Easily create presentation - ready display tables
library(ggplot2)
library(labelled)

# Loading observatories data
res_deb <- read_dta("data/res_deb.dta")
# Loading household data
res_m_a <- read_dta("data/res_m_a.dta")
# Changing j0 and j5 in character value
```

## Vérification

Afin de s'assurer si les positions dans l’identifiant des ménages correspondent bien à la structure formée par le code observatoire, le code commune et le code des hameaux, quelques vérifications s’imposent, notamment sur le nombre de caractères constituant ces codes.

```{r}
# Vérification des nombres de position dans j0, j4_a, j41
source("01_apurement_j5_j0_j4a_j41.R")
result <- length_analysis(res_deb) 
result$grouped_table %>% 
  gt() %>% 
  tab_header( 
    title = "Occurrences by Obs, hh_ID, village, commune lengths" ) %>% 
  cols_label( 
    j0 = "Obs", 
    j0_length = "Obs_length",
    j5_length = "hh_ID_length", 
    j4_a_length = "Village_length", 
    j41_length = "Commune_length", 
    n = "Count" 
    )

min_max_table <- bind_cols(result$min_table,result$max_table) %>% 
  pivot_longer( 
    cols = everything(), 
    names_to = c(" ", ".value"), 
    names_pattern = "(.*)_(min|max)" 
    ) 
min_max_table %>% 
  gt() %>% 
  tab_header( 
    title = "Character Count Summary", 
    )
```

La longueur du code des hameaux varie entre 1 et 2, celle de la commune est égale à 1.\
Or, j5 (contenant 7 positions) est composée de :

-   code observatoire à la position 1 à 3

-   code commune à la position 4 ;

-   code village à la position 5 ;

-   code ménage à la position 6-7 ;

Qu’en est-il des codes ménages aux positions 6 et 7 de J5 ?

## Description des ménages

### Taille des ménages par observatoire

Calculons la taille des ménages par observatoire

```{r}
#| tbl-cap: |
#|    <strong>Taille moyenne des ménages par observatoire</strong> 
#| tbl-cap-location: top
#| label: tbl-men-obs
#| 
hh_size_obs <- res_m_a %>% 
  left_join(res_deb, by = "j5") %>% 
  group_by(j0, j5) %>% 
  mutate(hh_size = n()) %>% 
  distinct(j0, j5, hh_size) %>% 
  group_by(j0) %>% 
  summarise(mean_hh_size = mean(hh_size), .groups = "drop") %>% 
  mutate(
    j0 = as.character(j0),
    Observatory = case_when(
      j0 == "3"  ~ "Marovoay",
      j0 == "21" ~ "Alaotra",
      TRUE       ~ j0
    )
  ) %>% 
  select(Observatory, mean_hh_size)

# Ajouter la moyenne globale
hh_size_obs <- hh_size_obs %>%
  bind_rows(
    tibble(
      Observatory   = "Ensemble",
      mean_hh_size  = mean(hh_size_obs$mean_hh_size)
    )
  )
# Displaying with gt
hh_size_obs_tab <- gt(hh_size_obs) %>%
  fmt_number(
    columns = mean_hh_size,
    decimals = 2,
    suffixing = TRUE
  ) %>%
  cols_label(
    mean_hh_size = "Taille moyenne",
    Observatory = "Observatoire"
  ) %>% 
  # Mettre en gras + fond bleu pâle pour la ligne Ensemble
  tab_style(
    style = list(
      cell_text(weight = "bold"),
      cell_fill(color = "#e8f4f8")
    ),
    locations = cells_body(rows = Observatory == "Ensemble")
  ) %>%
   # Mettre les en-têtes de colonnes en gras
  tab_style(
    style = list(
      cell_text(weight = "bold"),
      cell_fill(color = "#7fb")
    ),
    locations = cells_column_labels(columns = everything())
  ) %>%
# Ajouter une note de source en bas du tableau
  tab_source_note(
    source_note = md("**Source : Enquête auprès des OR 2025**")
  )
hh_size_obs_tab
```

### Taille des ménages par hameau et par observatoire

```{r hh_size_hameau}
# Calculer la taille moyenne des ménages par hameau
hh_size_obs <- res_m_a %>% 
  left_join(res_deb, by = "j5") %>% 
  group_by(j0, j4, j5) %>% 
  summarise(hh_size = n(), .groups = "drop") %>% 
  mutate(
    j4bis = case_when(
      str_starts(str_to_lower(j4), "bepako") ~ "Bepako",
      str_starts(str_to_lower(j4), "ampijoroa") ~ "Ampijoroa",
      str_starts(str_to_lower(j4), "maroala") ~ "Maroala",
      str_starts(str_to_lower(j4), "madiromiongana") ~ "Madiromiongana",
      TRUE ~ j4
    ),
    Observatory = case_when(
      j0 == 3  ~ "Marovoay",
      j0 == 21 ~ "Alaotra",
      TRUE ~ as.character(j0)
    )
  ) %>% 
  group_by(Observatory, j4bis) %>% 
  summarise(
    n_hh = n(),
    mean_hh_size = mean(hh_size), 
    .groups = "drop"
  )

# Ajouter les lignes de résumé par observatoire
hh_size_combined <- hh_size_obs %>%
  group_by(Observatory) %>%
  summarise(
    j4bis = "Ensemble",
    mean_hh_size = weighted.mean(mean_hh_size, n_hh),
    # On a besoin de n_hh pour pondérer le calcul de la moyenne par observatoire
    n_hh = sum(n_hh) 
  ) %>%
  bind_rows(hh_size_obs, .) %>%
  arrange(Observatory, j4bis == "Ensemble", j4bis)

# Afficher le tableau avec gt
gt(hh_size_combined, groupname_col = "Observatory") %>% 
  tab_header(title = "Taille moyenne des ménages par hameau et selon l'observatoire") %>% 
  fmt_number(columns = mean_hh_size, decimals = 2) %>%
  # on utilise n_hh pour calculer la moyenne par observatoire, mais on le 
  # masque car cette information est déjà fournie plus haut
  cols_hide(columns = n_hh) %>%
  # Ligne Ensemble en gras + fond bleu pâle
  tab_style(
    style = list(cell_text(weight = "bold"), cell_fill(color = "#e8f4f8")),
    locations = cells_body(rows = j4bis == "Ensemble")
  ) %>%
  # Titre principal en gras + fond beige clair
  tab_style(
    style = list(cell_text(weight = "bold"), cell_fill(color = "#f9f2e7")),
    locations = cells_title(groups = "title")
  ) %>%
  # En-têtes de colonnes en gras + fond beige foncé
  tab_style(
    style = list(cell_text(weight = "bold"), cell_fill(color = "#d2b48c")),
    locations = cells_column_labels(columns = everything())
  ) %>%
  # Groupes d'observatoires en gras + fond gris clair
  tab_style(
    style = list(cell_text(weight = "bold"), cell_fill(color = "#b2df2b")),
    locations = cells_row_groups()
  ) %>%
  tab_options(row_group.font.weight = "bold") %>%
  cols_label(mean_hh_size = "Taille moyenne", j4bis = "Hameau")%>% 
        # Ajouter une note de source en bas du tableau
  tab_source_note(
    source_note = md("**Source : Enquête auprès des OR 2025**")
  )

```
### Structure par âge
#### Au niveau des observatoires
Nous allons voir la répartition des ménages par tranche d'âge par observatoire.

```{r}
# CORRECTION3
# Tableau de répartition des membres du ménage par tranche d'âge selon les observatoires
hh_age <- res_deb %>%
  left_join(res_m_a, by="j5") %>%
  mutate(
    j0 = as.character(j0),
    Observatory = case_when(
      j0 == "3"  ~ "Marovoay",
      j0 == "21" ~ "Alaotra",
      TRUE       ~ j0
    ),
    AgeGroup = case_when(
      m5 <= 10              ~ "0-10 ans",
      between(m5, 11, 20)   ~ "11-20 ans",
      between(m5, 21, 30)   ~ "21-30 ans",
      between(m5, 31, 40)   ~ "31-40 ans",
      between(m5, 41, 50)   ~ "41-50 ans",
      between(m5, 51, 60)   ~ "51-60 ans",
      between(m5, 61, 70)   ~ "61-70 ans",
      m5 >= 71              ~ "71 ans et plus",
      TRUE                  ~ NA_character_
    )
  ) %>%
group_by(Observatory, AgeGroup) %>%
  summarise(n = n(), .groups = "drop") %>%
  group_by(Observatory) %>%
  mutate(Percent = round(n / sum(n) * 100, 1)) %>%
  arrange(Observatory, AgeGroup)

# Ajouter une ligne "Ensemble" par observatoire
hh_age_combined <- hh_age %>%
  group_by(Observatory) %>%
  summarise(
    AgeGroup = "Ensemble",
    n = sum(n),
    Percent = 100,
    .groups = "drop"
  ) %>%
  bind_rows(hh_age, .) %>%
  arrange(Observatory, AgeGroup == "Ensemble", AgeGroup)

# Ligne Total globale
grand_total <- hh_age_combined %>%
  filter(AgeGroup == "Ensemble") %>%
  summarise(
    Observatory = "zzzTotal",   # valeur technique pour le tri
    AgeGroup = "Total",
    n = sum(n),
    Percent = 100
  )

# Fusionner tout
hh_age_final <- bind_rows(hh_age_combined, grand_total) %>%
  mutate(order_flag = ifelse(Observatory == "zzzTotal", 2, 1)) %>%
  arrange(order_flag, Observatory, AgeGroup == "Ensemble", AgeGroup) %>%
  select(-order_flag) %>%
  mutate(Observatory = ifelse(Observatory == "zzzTotal", "", Observatory)) # éviter le groupe vide

# Créer le tableau gt
gt_hh_age <- gt(hh_age_final, groupname_col = "Observatory") %>%
  tab_header(
    title = "Répartition des membres du ménage par tranche d'âge selon les observatoires"
  ) %>%
  fmt_number(columns = Percent, decimals = 0) %>%
  cols_label(
    n        = "Effectif",
    Percent  = "Pourcent",
    AgeGroup = "Tranche d'âge"
  ) %>%
  # Style pour les sous-totaux "Ensemble"
  tab_style(
    style = list(cell_text(weight = "bold"), cell_fill(color = "#e8f5e9")),
    locations = cells_body(rows = AgeGroup == "Ensemble" & Observatory != "")
  ) %>%
  # Style pour la ligne Total finale
  tab_style(
    style = list(cell_text(weight = "bold"), cell_fill(color = "#FFD700")),
    locations = cells_body(rows = AgeGroup == "Total")
  ) %>%
  # Style pour les en-têtes de colonnes
  tab_style(
    style = list(cell_text(weight = "bold"), cell_fill(color = "#4682B4")),
    locations = cells_column_labels(columns = everything())
  ) %>%
  # Style pour les observatoires
  tab_style(
    style = list(cell_text(weight = "bold"), cell_fill(color = "#B0E0E6")),
    locations = cells_row_groups()
  ) %>%
  # Style pour le titre principal
  tab_style(
    style = list(cell_text(weight = "bold"), cell_fill(color = "#FFF2CC")),
    locations = cells_title(groups = "title")
  ) %>%
  tab_source_note(
    source_note = md("**Source : Enquête auprès des OR 2025**")
  )

gt_hh_age

```

**Remarques :**

-   2 "NA" trouvé dans tranche d'âge à corriger pour Alaotra;

-   A supprimer l'une des lignes "Total" qui reprend la ligne "Ensemble" pour Alaotra  

REMARQUES FIGURES  
Pour les histogrammes et camembert, mettre un titre et source à chaque fois, et mettre en gras les titres



```{r}
# Histogramme séparé par observatoire
ggplot(hh_age, aes(x = AgeGroup, y = n, fill = AgeGroup)) +
  geom_col(show.legend = FALSE) +
  facet_wrap(~Observatory) +
  labs(
    title = "Répartition des membres des ménages par tranche d’âge selon les observatoires",
    x = "Tranche d’âge",
    y = "Nombre de ménages"
  ) +
  theme_minimal() +
  theme(
    axis.text.x = element_text(angle = 45, hjust = 1),
    strip.text  = element_text(face = "bold")
  )

# Camembert séparé par observatoire avec pourcentages affichés
ggplot(hh_age, aes(x = "", y = Percent, fill = AgeGroup)) +
  geom_col(width = 1, color = "white") +
  geom_text(aes(label = paste0(Percent, "%")),
            position = position_stack(vjust = 0.5),
            color = "black", size = 3) +
  coord_polar(theta = "y") +
  facet_wrap(~Observatory) +
  labs(
    title = "Répartition des membres des ménages enquêtés par tranche d’âge selon les observatoires",
    fill  = "Tranche d’âge"
  ) +
  theme_minimal() +
  theme(
    axis.title.x = element_blank(),
    axis.title.y = element_blank(),
    axis.text.x  = element_blank(),
    axis.text.y  = element_blank(),
    panel.grid   = element_blank(),
    strip.text   = element_text(face = "bold")
  )

```

```{r}
# Pyramide des âges par sexe et observatoire
hh_age_sex <- res_deb %>%
  left_join(res_m_a, by = "j5") %>% 
  mutate(
    j0 = as.character(j0),
    Observatory = case_when(
      j0 == "3"  ~ "Marovoay",
      j0 == "21" ~ "Alaotra",
      TRUE       ~ j0
    ),
    AgeGroup = case_when(
      m5 <= 10              ~ "0-10 ans",
      between(m5, 11, 20)   ~ "11-20 ans",
      between(m5, 21, 30)   ~ "21-30 ans",
      between(m5, 31, 40)   ~ "31-40 ans",
      between(m5, 41, 50)   ~ "41-50 ans",
      between(m5, 51, 60)   ~ "51-60 ans",
      between(m5, 61, 70)   ~ "61-70 ans",
      m5 >= 71              ~ "71 ans et plus",
      TRUE                  ~ NA_character_
    ),
    Sexe = case_when(
      m4 == 1 ~ "Homme",
      m4 == 2 ~ "Femme",
      TRUE    ~ NA_character_
    )
  ) %>%
  filter(!is.na(Sexe) & !is.na(AgeGroup)) %>%
  group_by(Observatory, AgeGroup, Sexe) %>%
  summarise(n = n(), .groups = "drop") %>%
  group_by(Observatory, Sexe) %>%
  mutate(
    Percent = round(n / sum(n) * 100, 1),
    Percent = if_else(Sexe == "Homme", -Percent, Percent)
  )

ggplot(hh_age_sex, aes(x = AgeGroup, y = Percent, fill = Sexe)) +
  geom_col() + 
  coord_flip() + 
  facet_wrap(~Observatory) +
  labs( 
    title = "Pyramide des âges des membres des ménages enquêtés par observatoire",
    x = "Tranche d'âge",
    y = "Pourcentage (%)" 
    ) + 
  scale_y_continuous(labels = abs) + 
  theme_minimal()
```

#### Au niveau des hameaux
Nous allons voir la répartition des ménages par tranche d'âge par hameau et par observatoire.


```{r age_hameau}
# Répartition des ménages par tranche d'âge selon les observatoires et hameaux
hh_age_village <- res_deb %>%
  left_join(res_m_a, by = "j5") %>%
  mutate(
    j0 = as.character(j0),
    Observatory = case_when(
      j0 == "3"  ~ "Marovoay",
      j0 == "21" ~ "Alaotra",
      TRUE       ~ j0
    ),
    AgeGroup = case_when(
      m5 <= 10              ~ "0-10 ans",
      between(m5, 11, 20)   ~ "11-20 ans",
      between(m5, 21, 30)   ~ "21-30 ans",
      between(m5, 31, 40)   ~ "31-40 ans",
      between(m5, 41, 50)   ~ "41-50 ans",
      between(m5, 51, 60)   ~ "51-60 ans",
      between(m5, 61, 70)   ~ "61-70 ans",
      m5 >= 71              ~ "71 ans et plus",
      TRUE                  ~ NA_character_
    ),
    j4bis = case_when(
      str_starts(str_to_lower(j4), "bepako")        ~ "Bepako",
      str_starts(str_to_lower(j4), "ampijoroa")     ~ "Ampijoroa",
      str_starts(str_to_lower(j4), "maroala")       ~ "Maroala",
      str_starts(str_to_lower(j4), "madiromiongana")~ "Madiromiongana",
      TRUE                                          ~ j4
    ),
    Obs_Hameau = paste(Observatory, j4bis, sep = " - ")
  ) %>%
group_by(Obs_Hameau, AgeGroup) %>%
  summarise(n = n(), .groups = "drop") %>%
  group_by(Obs_Hameau) %>%
  mutate(Percent = round(n / sum(n) * 100, 1)) %>%
  arrange(Obs_Hameau, AgeGroup) %>%
  group_modify(~ bind_rows(
    .x,
    tibble(
      Obs_Hameau = unique(.x$Obs_Hameau),
      AgeGroup   = "Total",
      n          = sum(.x$n),
      Percent    = 100
    )
  )) %>%
  ungroup()

# Tableau gt avec regroupement
gt_hh_age_village <- gt(hh_age_village, 
                        rowname_col = "AgeGroup", 
                        groupname_col = "Obs_Hameau") %>%
  tab_header(
    title = md("**Répartition des membres des ménages par tranche d'âge selon les observatoires et hameaux**")
  ) %>%
  cols_label(
    n       = "Effectif",
    Percent = "Pourcentage"
  ) %>%
  fmt_number(columns = Percent, decimals = 1) %>%
  # Mettre en gras + fond gris clair pour les titres de groupe
  tab_style(
    style = list(
      cell_text(weight = "bold"),
      cell_fill(color = "#f0f0f0")
    ),
    locations = cells_row_groups()
  ) %>%
  # Mettre en gras + fond bleu pâle pour la ligne Total
  tab_style(
    style = list(
      cell_text(weight = "bold"),
      cell_fill(color = "#e8f4f8")
    ),
    locations = cells_body(rows = AgeGroup == "Total")
  ) %>%
  # Stub "Total" en gras + fond bleu pâle (case entière colorée)
  tab_style(
    style = list(
      cell_text(weight = "bold"),
      cell_fill(color = "#e8f4f8")
    ),
    locations = cells_stub(rows = AgeGroup == "Total")
  ) %>%
# Mettre en gras + fond beige pour les en-têtes Effectif et Pourcentage
  tab_style(
    style = list(
      cell_text(weight = "bold"),
      cell_fill(color = "#f9f2e7")
    ),
    locations = cells_column_labels(columns = c(n, Percent))
  ) %>%
  # Mettre en gras + fond gris clair pour le titre principal
  tab_style(
    style = list(
      cell_text(weight = "bold"),
      cell_fill(color = "#f5f5f5")
    ),
    locations = cells_title(groups = "title")
  ) %>%
  tab_source_note(
    source_note = md("**Source : Enquête auprès des OR 2025**")
  )

gt_hh_age_village
```
**REMARQUE**  
- Rajouter des lignes totals pour chaque bloc si c'est nécessaire


Histogrammes par hameau (panneaux séparés)
```{r}
ggplot(hh_age_village %>% filter(AgeGroup != "Total"),
       aes(x = AgeGroup, y = n, fill = AgeGroup)) +
  geom_col(show.legend = FALSE) +
  facet_wrap(~Obs_Hameau) +
  labs(
    title = "Répartition des ménages par tranche d’âge selon les hameaux",
    x = "Tranche d’âge",
    y = "Nombre de ménages"
  ) +
  theme_minimal() +
  theme(
    axis.text.x = element_text(angle = 45, hjust = 1),
    strip.text  = element_text(face = "bold")
  ) 

```


### Origine

On va voir l'origine des chefs de ménages et de leurs conjoints.

Variables concernées :

m6 : rohim-pihavanana, 1 : CM, 2 : sa femme

m3 : origine

```{r}
# Origin of household heads and spouses by observatory

hh_origine <- res_deb %>%
  left_join(res_m_a, by = "j5") %>%
  arrange(j5) %>% 
  filter(m6 %in% c(1, 2)) %>%  # Keep only CM= 1 and spouse = 2
  mutate(
    j0 = as.character(j0),
    Observatory = case_when(
      j0 == "3"  ~ "Marovoay",
      j0 == "21" ~ "Alaotra",
      TRUE       ~ j0
    ),
    Member_Type = case_when(
      m6 == 1 ~ "Chef de ménage",
      m6 == 2 ~ "Conjoint",
      TRUE    ~ NA_character_
    ),
    Origine = case_when(
      m3 == 1 ~ "Tompon-tany",
      m3 == 2 ~ "Zana-tany",
      m3 == 3 ~ "Valivotaka",
      m3 == 4 ~ "Mpihavy",
      m3 == 5 ~ "Mpandalo (Migrant temporaire)",
      TRUE    ~ NA_character_
    )
  ) %>%
  select(Observatory, j5, Member_Type, Origine)

# Créer le tableau d'analyse par observatoire et origine
origin_table <- hh_origine %>%
  group_by(Observatory, Member_Type, Origine) %>%
  summarise(
    count = n(),
    .groups = 'drop'
  ) %>%
  group_by(Observatory, Member_Type) %>%
  mutate(
    total = sum(count),
    percentage = round((count / total) * 100, 1)
  ) %>%
  ungroup() %>%
  arrange(Observatory, Member_Type, desc(count))

# Ajouter une ligne "Ensemble" par observatoire
origin_totals <- origin_table %>%
  group_by(Observatory) %>%
  summarise(
    Origine = "Ensemble",
    `Chef N` = sum(count[Member_Type == "Chef de ménage"]),
    `Chef %` = 100,
    `Conjoint N` = sum(count[Member_Type == "Conjoint"]),
    `Conjoint %` = 100,
    .groups = "drop"
  )

# Ajouter une ligne Total globale
grand_total <- origin_totals %>%
  summarise(
    Observatory = "zzzTotal",   # valeur technique pour le tri
    Origine = "Total",
    `Chef N` = sum(`Chef N`),
    `Chef %` = 100,
    `Conjoint N` = sum(`Conjoint N`),
    `Conjoint %` = 100
  )

# Tableau GT - Réorganiser les données pour GT
origin_gt_data <- origin_table %>%
  complete(Observatory, Member_Type, Origine, fill = list(count = 0, percentage = 0)) %>%
  select(-total) %>%
  pivot_wider(
    names_from = Member_Type,
    values_from = c(count, percentage),
    names_glue = "{Member_Type}_{.value}",
    values_fill = 0
  ) %>%
  rename(
    `Chef N` = `Chef de ménage_count`,
    `Chef %` = `Chef de ménage_percentage`,
    `Conjoint N` = `Conjoint_count`,
    `Conjoint %` = `Conjoint_percentage`
  ) %>%
  select(Observatory, Origine, `Chef N`, `Chef %`, `Conjoint N`, `Conjoint %`) %>%
  bind_rows(origin_totals, grand_total) %>%   # <-- réintégration des lignes Ensemble et Total
  mutate(order_flag = ifelse(Observatory == "zzzTotal", 2, 1)) %>%
  arrange(order_flag, Observatory, Origine == "Ensemble", Origine) %>%
  select(-order_flag) %>%
  mutate(Observatory = ifelse(Observatory == "zzzTotal", "", Observatory)) # éviter le groupe vide

###############################################
# GT tab
##############################################

gt_origin <- origin_gt_data %>%
  gt(groupname_col = "Observatory") %>%
  tab_header(
    title = "Origine des chefs de ménage et conjoints par observatoire",
    subtitle = "Nombres et pourcentages"
  ) %>%
  cols_label(
    Origine = "Origine",
    `Chef N` = "Nombre",
    `Chef %` = "(%)",
    `Conjoint N` = "Nombre",
    `Conjoint %` = "(%)"
  ) %>%
  tab_spanner(
    label = "Chefs de ménage",
    columns = c(`Chef N`, `Chef %`)
  ) %>%
  tab_spanner(
    label = "Conjoints",
    columns = c(`Conjoint N`, `Conjoint %`)
  ) %>%
  fmt_number(columns = c(`Chef N`, `Conjoint N`), decimals = 0) %>%
  fmt_number(columns = c(`Chef %`, `Conjoint %`), decimals = 1) %>%
  # Style pour les lignes Ensemble (vert clair discret)
  tab_style(
    style = list(cell_text(weight = "bold"), cell_fill(color = "#808000")),
    locations = cells_body(rows = Origine == "Ensemble")
  ) %>%
  # Style pour la ligne Total finale (jaune pâle)
  tab_style(
    style = list(cell_text(weight = "bold"), cell_fill(color = "#FFFF99")),
    locations = cells_body(rows = Origine == "Total")
  ) %>%
  # Style alterné pour les autres lignes
  tab_style(
    style = cell_fill(color = "#f0f0f0"),
    locations = cells_body(
      rows = seq(1, nrow(origin_gt_data), 2) & !(Origine %in% c("Ensemble", "Total"))
    )
  ) %>%
  # Mettre en gras + couleur pour le titre principal
  tab_style(
    style = list(cell_text(weight = "bold"), cell_fill(color = "#FFF2CC")),
    locations = cells_title(groups = "title")
  ) %>%
  # Mettre en gras + couleur pour la ligne des colonnes
  tab_style(
    style = list(cell_text(weight = "bold"), cell_fill(color = "#4682B4")),
    locations = cells_column_labels(columns = everything())
  ) %>%
  # Mettre en gras + couleur pour les observatoires
  tab_style(
    style = list(cell_text(weight = "bold"), cell_fill(color = "#B0E0E6")),
    locations = cells_row_groups()
  ) %>%
  # Mettre en gras + couleur pour les spanners ("Chefs de ménage" et "Conjoints")
  tab_style(
    style = list(cell_text(weight = "bold"), cell_fill(color = "#D3D3D3")),
    locations = cells_column_spanners(spanners = everything())
  ) %>%
  tab_footnote(
    footnote = "Les pourcentages sont calculés par catégorie (chef ou conjoint) au sein de chaque observatoire",
    locations = cells_title(groups = "title")
  ) %>%
  tab_source_note(
    source_note = md("**Source : Enquête auprès des OR 2025**")
  )

gt_origin

#####################################################
# Histogramme avec pourcentages
#####################################################
ggplot(origin_table, aes(x = Origine, y = percentage, fill = Member_Type)) +
  geom_col(position = "dodge") +
  facet_wrap(~Observatory) +
  labs(
    title = "Distribution (%) de l'origine \n des chefs de ménage et de leurs conjoints \n par observatoire",
    x = "Origine",
    y = "Pourcentage (%)",
    fill = "Catégorie"
  ) +
  theme_minimal() +
  theme(
    axis.text.x = element_text(angle = 45, hjust = 1),
    plot.title = element_text(hjust = 0.5, face = "bold")
  )
```


```{r}
# Origin region of household heads and spouses by observatory

hh_homeland <- res_deb %>%
  left_join(res_m_a, by = "j5") %>%
  arrange(j5) %>% 
  filter(m6 %in% c(1, 2)) %>%  # Keep only CM= 1 and spouse = 2
  mutate(
    j0 = as.character(j0),
    Observatory = case_when(
      j0 == "3"  ~ "Marovoay",
      j0 == "21" ~ "Alaotra",
      TRUE       ~ j0
    ),
    Member_Type = case_when(
      m6 == 1 ~ "Chef de ménage",
      m6 == 2 ~ "Conjoint",
      TRUE    ~ NA_character_
    ),
    homeland = case_when(
      m3a == 1 ~ "Fokontany dans la même commune",
      m3a == 2 ~ "Commune dans le même district",
      m3a == 3 ~ "Autre district",
      TRUE    ~ NA_character_
    )
  ) %>%
  select(Observatory, j5, Member_Type, homeland)

# Créer le tableau d'analyse par observatoire et la région d'origine
homeland_table <- hh_homeland %>%
  group_by(Observatory, Member_Type, homeland) %>%
  summarise(
    count = n(),
    .groups = 'drop'
  ) %>%
  group_by(Observatory, Member_Type) %>%
  mutate(
    total = sum(count),
    percentage = round((count / total) * 100, 1)
  ) %>%
  ungroup() %>%
  arrange(Observatory, Member_Type, desc(count))

# Ajouter une ligne "Ensemble" par observatoire
homeland_totals <- homeland_table %>%
  group_by(Observatory) %>%
  summarise(
    homeland = "Ensemble",
    `Chef N` = sum(count[Member_Type == "Chef de ménage"]),
    `Chef %` = 100,
    `Conjoint N` = sum(count[Member_Type == "Conjoint"]),
    `Conjoint %` = 100,
    .groups = "drop"
  )

# Ajouter une ligne Total globale
grand_total <- homeland_totals %>%
  summarise(
    Observatory = "zzzTotal",   # valeur technique pour le tri
    homeland = "Total",
    `Chef N` = sum(`Chef N`),
    `Chef %` = 100,
    `Conjoint N` = sum(`Conjoint N`),
    `Conjoint %` = 100
  )

# Tableau GT - Réorganiser les données pour GT
homeland_gt_data <- homeland_table %>%
  complete(Observatory, Member_Type, homeland, fill = list(count = 0, percentage = 0)) %>%
  select(-total) %>%
  pivot_wider(
    names_from = Member_Type,
    values_from = c(count, percentage),
    names_glue = "{Member_Type}_{.value}",
    values_fill = 0
  ) %>%
  rename(
    `Chef N` = `Chef de ménage_count`,
    `Chef %` = `Chef de ménage_percentage`,
    `Conjoint N` = `Conjoint_count`,
    `Conjoint %` = `Conjoint_percentage`
  ) %>%
  select(Observatory, homeland, `Chef N`, `Chef %`, `Conjoint N`, `Conjoint %`) %>%
  bind_rows(homeland_totals, grand_total) %>%   # <-- réintégration des lignes Ensemble et Total
  mutate(order_flag = ifelse(Observatory == "zzzTotal", 2, 1)) %>%
  arrange(order_flag, Observatory, homeland == "Ensemble", homeland) %>%
  arrange(order_flag, Observatory, desc(`Chef N`), desc(`Conjoint N`)) %>% # <-- tri décroissant
  select(-order_flag) %>%
  mutate(Observatory = ifelse(Observatory == "zzzTotal", "", Observatory)) # éviter le groupe vide

###############################################
# GT tab
##############################################

gt_homeland <- homeland_gt_data %>%
  gt(groupname_col = "Observatory") %>%
  tab_header(
    title = "Régions d'origine des chefs de ménage et conjoints par observatoire",
    subtitle = "Nombres et pourcentages"
  ) %>%
  cols_label(
    homeland = "Région",
    `Chef N` = "Nombre",
    `Chef %` = "(%)",
    `Conjoint N` = "Nombre",
    `Conjoint %` = "(%)"
  ) %>%
  tab_spanner(
    label = "Chefs de ménage",
    columns = c(`Chef N`, `Chef %`)
  ) %>%
  tab_spanner(
    label = "Conjoints",
    columns = c(`Conjoint N`, `Conjoint %`)
  ) %>%
  fmt_number(columns = c(`Chef N`, `Conjoint N`), decimals = 0) %>%
  fmt_number(columns = c(`Chef %`, `Conjoint %`), decimals = 1) %>%
  # Style pour les lignes Ensemble (vert clair discret)
  tab_style(
    style = list(cell_text(weight = "bold"), cell_fill(color = "#808000")),
    locations = cells_body(rows = homeland == "Ensemble")
  ) %>%
  # Style pour la ligne Total finale (jaune pâle)
  tab_style(
    style = list(cell_text(weight = "bold"), cell_fill(color = "#FFFF99")),
    locations = cells_body(rows = homeland == "Total")
  ) %>%
  # Style alterné pour les autres lignes
  tab_style(
    style = cell_fill(color = "#f0f0f0"),
    locations = cells_body(
      rows = seq(1, nrow(homeland_gt_data), 2) & !(homeland %in% c("Ensemble", "Total"))
    )
  ) %>%
  # Mettre en gras + couleur pour le titre principal
  tab_style(
    style = list(cell_text(weight = "bold"), cell_fill(color = "#FFF2CC")),
    locations = cells_title(groups = "title")
  ) %>%
  # Mettre en gras + couleur pour la ligne des colonnes
  tab_style(
    style = list(cell_text(weight = "bold"), cell_fill(color = "#4682B4")),
    locations = cells_column_labels(columns = everything())
  ) %>%
  # Mettre en gras + couleur pour les observatoires
  tab_style(
    style = list(cell_text(weight = "bold"), cell_fill(color = "#B0E0E6")),
    locations = cells_row_groups()
  ) %>%
  # Mettre en gras + couleur pour les spanners ("Chefs de ménage" et "Conjoints")
  tab_style(
    style = list(cell_text(weight = "bold"), cell_fill(color = "#D3D3D3")),
    locations = cells_column_spanners(spanners = everything())
  ) %>%
  tab_footnote(
    footnote = "Les pourcentages sont calculés par catégorie (chef ou conjoint) au sein de chaque observatoire",
    locations = cells_title(groups = "title")
  ) %>%
  tab_source_note(
    source_note = md("**Source : Enquête auprès des OR 2025**")
  )

gt_homeland
```
A VERIFIER SI C'EST VRAIMENT "NA" OU "INCONNU" => si c'est "INCONNU" quels en sont les raisons.

```{r}
#####################################################
# Histogramme avec pourcentages
#####################################################
ggplot(homeland_table, aes(x = homeland, y = percentage, fill = Member_Type)) +
  geom_col(position = "dodge") +
  facet_wrap(~Observatory) +
  labs(
    title = "Distribution (%) des régions d'origine \n des chefs de ménage et de leurs conjoints \n par observatoire",
    x = "Région",
    y = "Pourcentage (%)",
    fill = "Catégorie"
  ) +
  theme_minimal() +
  theme(
    axis.text.x = element_text(angle = 45, hjust = 1),
    plot.title = element_text(hjust = 0.5, face = "bold")
  )

```
La majorité des ménages provient des autres districts.  

Raison d'implantation (Mg4a)

```{r}
# Household settlement reason by household heads and spouses, by observatory

hh_reason <- res_deb %>%
  left_join(res_m_a, by = "j5") %>%
  arrange(j5) %>% 
  filter(m6 %in% c(1, 2)) %>%  # Keep only CM= 1 and spouse = 2
  mutate(
    j0 = as.character(j0),
    Observatory = case_when(
      j0 == "3"  ~ "Marovoay",
      j0 == "21" ~ "Alaotra",
      TRUE       ~ j0
    ),
    Member_Type = case_when(
      m6 == 1 ~ "Chef de ménage",
      m6 == 2 ~ "Conjoint",
      TRUE    ~ NA_character_
    ),
    reason = case_when(
      mg4a == 1 ~ "Né ici",
      mg4a == 2 ~ "Mariage",
      mg4a == 3 ~ "Travail/Etudes",
      mg4a == 4 ~ "Rapprochement familial/Rapatriement",
      mg4a == 5 ~ "Problème écologique dans la région d'origine",
      mg4a == 6 ~ "Insécurité",
      mg4a == 7 ~ "Recherche de ressources",
      mg4a == 8 ~ "Inconnu",
      TRUE    ~ NA_character_
    )
  ) %>%
  select(Observatory, j5, Member_Type, reason)

# Créer le tableau d'analyse par observatoire et raison d'implantation
reason_table <- hh_reason %>%
  group_by(Observatory, Member_Type, reason) %>%
  summarise(
    count = n(),
    .groups = 'drop'
  ) %>%
  group_by(Observatory, Member_Type) %>%
  mutate(
    total = sum(count),
    percentage = round((count / total) * 100, 1)
  ) %>%
  ungroup() %>%
  arrange(Observatory, Member_Type, desc(count))

# Ajouter une ligne "Ensemble" par observatoire
reason_totals <- reason_table %>%
  group_by(Observatory) %>%
  summarise(
    reason = "Ensemble",
    `Chef N` = sum(count[Member_Type == "Chef de ménage"]),
    `Chef %` = 100,
    `Conjoint N` = sum(count[Member_Type == "Conjoint"]),
    `Conjoint %` = 100,
    .groups = "drop"
  )

# Ajouter une ligne Total globale
grand_total <- reason_totals %>%
  summarise(
    Observatory = "zzzTotal",   # valeur technique pour le tri
    reason = "Total",
    `Chef N` = sum(`Chef N`),
    `Chef %` = 100,
    `Conjoint N` = sum(`Conjoint N`),
    `Conjoint %` = 100
  )

# Tableau GT - Réorganiser les données pour GT
reason_gt_data <- reason_table %>%
  complete(Observatory, Member_Type, reason, fill = list(count = 0, percentage = 0)) %>%
  select(-total) %>%
  pivot_wider(
    names_from = Member_Type,
    values_from = c(count, percentage),
    names_glue = "{Member_Type}_{.value}",
    values_fill = 0
  ) %>%
  rename(
    `Chef N` = `Chef de ménage_count`,
    `Chef %` = `Chef de ménage_percentage`,
    `Conjoint N` = `Conjoint_count`,
    `Conjoint %` = `Conjoint_percentage`
  ) %>%
  select(Observatory, reason, `Chef N`, `Chef %`, `Conjoint N`, `Conjoint %`) %>%
  bind_rows(reason_totals, grand_total) %>%   # <-- réintégration des lignes Ensemble et Total
  mutate(order_flag = ifelse(Observatory == "zzzTotal", 2, 1)) %>%
  arrange(order_flag, Observatory, reason == "Ensemble", reason) %>%
  arrange(order_flag, Observatory, desc(`Chef N`), desc(`Conjoint N`)) %>% # <-- tri décroissant
  select(-order_flag) %>%
  mutate(Observatory = ifelse(Observatory == "zzzTotal", "", Observatory)) # éviter le groupe vide

###############################################
# GT tab
##############################################

gt_reason <- reason_gt_data %>%
  gt(groupname_col = "Observatory") %>%
  tab_header(
    title = "Raison d'implantation des chefs de ménage et conjoints par observatoire",
    subtitle = "Nombres et pourcentages"
  ) %>%
  cols_label(
    reason = "Raison d'implantation",
    `Chef N` = "Nombre",
    `Chef %` = "(%)",
    `Conjoint N` = "Nombre",
    `Conjoint %` = "(%)"
  ) %>%
  tab_spanner(
    label = "Chefs de ménage",
    columns = c(`Chef N`, `Chef %`)
  ) %>%
  tab_spanner(
    label = "Conjoints",
    columns = c(`Conjoint N`, `Conjoint %`)
  ) %>%
  fmt_number(columns = c(`Chef N`, `Conjoint N`), decimals = 0) %>%
  fmt_number(columns = c(`Chef %`, `Conjoint %`), decimals = 1) %>%
  # Style pour les lignes Ensemble (vert clair discret)
  tab_style(
    style = list(cell_text(weight = "bold"), cell_fill(color = "#808000")),
    locations = cells_body(rows = reason == "Ensemble")
  ) %>%
  # Style pour la ligne Total finale (jaune pâle)
  tab_style(
    style = list(cell_text(weight = "bold"), cell_fill(color = "#FFFF99")),
    locations = cells_body(rows = reason == "Total")
  ) %>%
  # Style alterné pour les autres lignes
  tab_style(
    style = cell_fill(color = "#f0f0f0"),
    locations = cells_body(
      rows = seq(1, nrow(reason_gt_data), 2) & !(reason %in% c("Ensemble", "Total"))
    )
  ) %>%
  # Mettre en gras + couleur pour le titre principal
  tab_style(
    style = list(cell_text(weight = "bold"), cell_fill(color = "#FFF2CC")),
    locations = cells_title(groups = "title")
  ) %>%
  # Mettre en gras + couleur pour la ligne des colonnes
  tab_style(
    style = list(cell_text(weight = "bold"), cell_fill(color = "#4682B4")),
    locations = cells_column_labels(columns = everything())
  ) %>%
  # Mettre en gras + couleur pour les observatoires
  tab_style(
    style = list(cell_text(weight = "bold"), cell_fill(color = "#B0E0E6")),
    locations = cells_row_groups()
  ) %>%
  # Mettre en gras + couleur pour les spanners ("Chefs de ménage" et "Conjoints")
  tab_style(
    style = list(cell_text(weight = "bold"), cell_fill(color = "#D3D3D3")),
    locations = cells_column_spanners(spanners = everything())
  ) %>%
  tab_footnote(
    footnote = "Les pourcentages sont calculés par catégorie (chef ou conjoint) au sein de chaque observatoire",
    locations = cells_title(groups = "title")
  ) %>%
  tab_source_note(
    source_note = md("**Source : Enquête auprès des OR 2025**")
  )

gt_reason
```

Il y beaucoup moins de conjoints que de chefs de ménages (748/1026 = 73%).
Bien que la majorité soient des migrants, la plupart sont nés dans l’observatoire.  

```{r}
#####################################################
# Histogramme avec pourcentages
#####################################################
ggplot(reason_table, aes(x = reason, y = percentage, fill = Member_Type)) +
  geom_col(position = "dodge") +
  facet_wrap(~Observatory) +
  labs(
    title = "Distribution (%) des raisons d'implantation \n des chefs de ménage et de leurs conjoints \n par observatoire",
    x = "Raison d'implantation",
    y = "Pourcentage (%)",
    fill = "Catégorie"
  ) +
  theme_minimal() +
  theme(
    axis.text.x = element_text(angle = 45, hjust = 1),
    plot.title = element_text(hjust = 0.5, face = "bold")
  )

```

## Caractéristiques des chefs de ménages

### Caractéristiques socio-démographiques

m4 :sexe m5 : age m5 : situation matrimoniale

```{r}
# Marital status of household heads
hh_m_status <- res_deb %>%
  left_join(res_m_a, by = "j5") %>%
  arrange(j5) %>% 
  filter(m6 == 1) %>%  # Keep only CM = 1
  mutate(
    j0 = as.character(j0),
    Observatory = case_when(
      j0 == "3"  ~ "Marovoay",
      j0 == "21" ~ "Alaotra",
      TRUE       ~ j0
    ),
    Sexe = case_when(
      m4 == 1 ~ "Homme",
      m4 == 2 ~ "Femme",
      TRUE    ~ NA_character_
    ),
    Age = m5,
    Statut_matrimonial = case_when(
      m7 == 1 ~ "Célibataire",
      m7 == 2 ~ "Marié(e) selon la tradition",
      m7 == 3 ~ "En concubinage",
      m7 == 4 ~ "Divorcé(e)",
      m7 == 5 ~ "Veuf(ve)",
      m7 == 6 ~ "Polygame",
      m7 == 7 ~ "Marié(e) civilement",
      m7 == 8 ~ "Marié(e) religieusement",
      TRUE    ~ NA_character_
    )
  ) %>%
  select(Observatory, Sexe, Age, Statut_matrimonial)

# Sexe tab
sexe_stats <- hh_m_status %>%
  group_by(Observatory, Sexe) %>%
  summarise(count = n(), .groups = 'drop') %>%
  group_by(Observatory) %>%
  mutate(
    percentage = round((count / sum(count)) * 100, 1)
  ) %>%
  ungroup()

sexe_table <- sexe_stats %>%
  select(Observatory, Sexe, count, percentage) %>%
  mutate(
    Valeur = paste0(count, " (", percentage, "%)")
  ) %>%
  select(Observatory, Sexe, Valeur) %>%
  pivot_wider(
    names_from = Observatory,
    values_from = Valeur,
    values_fill = "-"
  ) %>%
  rename(Sexe = Sexe) %>%
  mutate(Caractéristique = "Sexe", .before = Sexe) %>%
  rename(Catégorie = Sexe)

# Ajouter une ligne Total pour Sexe
sexe_totals <- sexe_stats %>%
  group_by(Observatory) %>%
  summarise(count = sum(count), .groups = "drop") %>%
  mutate(
    percentage = 100,
    Valeur = paste0(count, " (", percentage, "%)")
  ) %>%
  select(Observatory, Valeur) %>%
  pivot_wider(
    names_from = Observatory,
    values_from = Valeur,
    values_fill = "-"
  ) %>%
  mutate(Caractéristique = "Sexe", Catégorie = "Total")

# Fusionner Sexe avec Total
sexe_table <- bind_rows(sexe_table, sexe_totals)

# Age tab
age_stats <- hh_m_status %>%
  group_by(Observatory) %>%
  summarise(
    Médiane = median(Age, na.rm = TRUE),
    Moyenne = round(mean(Age, na.rm = TRUE), 1),
    Mode = as.numeric(names(sort(table(Age), decreasing = TRUE)[1])),
    Minimum = min(Age, na.rm = TRUE),
    Maximum = max(Age, na.rm = TRUE),
    .groups = 'drop'
  )

age_table <- age_stats %>%
  pivot_longer(
    cols = -Observatory,
    names_to = "Statistique",
    values_to = "Valeur"
  ) %>%
  pivot_wider(
    names_from = Observatory,
    values_from = Valeur
  ) %>%
  mutate(
    Statistique = factor(Statistique, 
      levels = c("Minimum", "Mode", "Médiane", "Moyenne", "Maximum"))
  ) %>%
  arrange(Statistique) %>%
  mutate(
    Alaotra = as.character(round(Alaotra, 0)),
    Marovoay = as.character(round(Marovoay, 0))
  ) %>%
  mutate(Caractéristique = "Âge", .before = Statistique) %>%
  rename(Catégorie = Statistique)

# Marital status tab
statut_stats <- hh_m_status %>%
  group_by(Observatory, Statut_matrimonial) %>%
  summarise(count = n(), .groups = 'drop') %>%
  group_by(Observatory) %>%
  mutate(
    percentage = round((count / sum(count)) * 100, 1)
  ) %>%
  ungroup()

statut_table <- statut_stats %>%
  select(Observatory, Statut_matrimonial, percentage) %>%
  pivot_wider(
    names_from = Observatory,
    values_from = percentage,
    values_fill = 0
  ) %>%
  mutate(across(-Statut_matrimonial, ~paste0(., "%"))) %>%
  mutate(Caractéristique = "Statut matrimonial", .before = Statut_matrimonial) %>%
  rename(Catégorie = Statut_matrimonial)

# Merge tab
hh_combined <- bind_rows(
  sexe_table,
  age_table,
  statut_table
)

# GT tab avec formatage en gras
gt_hh_combined <- hh_combined %>%
  gt(groupname_col = "Caractéristique") %>%
  tab_header(
    title = "Caractéristiques des chefs de ménage"
  ) %>%
  cols_label(
    Catégorie = "Catégorie",
    Alaotra = "Alaotra",
    Marovoay = "Marovoay"
  ) %>%
# GRAS + couleur bleu ciel clair : Titre
tab_style(
  style = list(cell_text(weight = "bold", size = "large"), cell_fill(color = "#87CEEB")), # bleu ciel clair
  locations = cells_title(groups = "title")
) %>%
# GRAS + couleur : En-têtes de colonnes
tab_style(
  style = list(cell_text(weight = "bold", color = "white"), cell_fill(color = "#4F81BD")),
  locations = cells_column_labels()
) %>%
# GRAS + couleur marron : Noms des groupes (Sexe, Âge, Statut matrimonial)
tab_style(
  style = list(cell_text(weight = "bold"), cell_fill(color = "#D2B48C")),
  locations = cells_row_groups()
) %>%
# GRAS + couleur jaune clair : Ligne Total du bloc Sexe
tab_style(
  style = list(cell_text(weight = "bold"), cell_fill(color = "#FFFFE0")), # jaune clair
  locations = cells_body(rows = Catégorie == "Total" & Caractéristique == "Sexe")
) %>%
  tab_footnote(
    footnote = "Sexe et Statut matrimonial : en nombres et pourcentages. Âge : statistiques descriptives (minimum, mode, médiane, moyenne, maximum)",
    locations = cells_title(groups = "title")
  ) %>% 
  tab_source_note(
    source_note = md("**Source : Enquête auprès des OR 2025**")
  )

gt_hh_combined

```

### Niveau d'éducation
#### Niveau d'éducation du Chef de ménage
```{r}
# Niveau d'éducation des chefs de ménage
hh_educ <- res_deb %>%
  left_join(res_m_a, by = "j5") %>%
  arrange(j5) %>% 
  filter(m6 == 1) %>%  # garder uniquement les chefs de ménage
  mutate(
    j0 = as.character(j0),
    Observatory = case_when(
      j0 == "3"  ~ "Marovoay",
      j0 == "21" ~ "Alaotra",
      TRUE       ~ j0
    ),
    Niv_education = case_when(
      s3a >= 1 & s3a <= 5 | s3a == 99 ~ "Primaire",
      s3a >= 6 & s3a <= 9 ~ "Secondaire 1er cycle",
      s3a >= 10 & s3a <= 12 ~ "Secondaire 2ème cycle",
      s3a >= 13 & s3a <= 22 ~ "Universitaire",
      TRUE ~ NA_character_
    )
  ) %>%
  select(Observatory, j5, Niv_education)

# Calcul par observatoire
hh_educ_level <- hh_educ %>%
  mutate(Niv_education = replace_na(Niv_education, "Inconnu")) %>%
  group_by(Observatory, Niv_education) %>%
  summarise(count = n(), .groups = 'drop') %>%
  group_by(Observatory) %>%
  mutate(percentage = round((count / sum(count)) * 100, 1)) %>%
  ungroup()

# Calcul du total global par niveau d'éducation
total_global <- hh_educ %>%
  mutate(Niv_education = replace_na(Niv_education, "Inconnu")) %>%
  group_by(Niv_education) %>%
  summarise(count = n(), .groups = "drop") %>%
  mutate(
    percentage = round((count / sum(count)) * 100, 1),
    Observatory = "Total"
  )

# Calcul du total par observatoire
total_obs <- hh_educ %>%
  mutate(Niv_education = "Total observatoire") %>%  # ligne spéciale
  group_by(Observatory, Niv_education) %>%
  summarise(count = n(), .groups = "drop") %>%
  mutate(percentage = 100) %>%   # le total = 100% par observatoire
  ungroup()

# Fusion avec les totaux
hh_educ_level <- bind_rows(hh_educ_level, total_obs, total_global) %>%
  arrange(Observatory, 
          factor(Niv_education, 
                 levels = c("Primaire", "Secondaire 1er cycle", 
                            "Secondaire 2ème cycle", "Universitaire", 
                            "Inconnu", "Total observatoire")))

# Tableau GT
educ_table <- hh_educ_level %>%
  mutate(Valeur = paste0(count, " (", percentage, "%)")) %>%
  select(Observatory, Niv_education, Valeur) %>%
  pivot_wider(
    names_from = Observatory,
    values_from = Valeur,
    values_fill = "-"
  ) %>%
  rename(`Niveau d'éducation` = Niv_education)

# Affichage GT
gt_educ <- educ_table %>%
  gt() %>%
  tab_header(
    title = "Répartition des chefs de ménage selon leur niveau d'éducation",
  ) %>%
  cols_label(
    `Niveau d'éducation` = "Niveau d'éducation",
    Alaotra = "Alaotra",
    Marovoay = "Marovoay",
    Total = "Total"
  ) %>%
  tab_style(
    style = cell_text(weight = "bold", size = "large"),
    locations = cells_title(groups = "title")
  ) %>%
  tab_style(
    style = cell_text(weight = "bold"),
    locations = cells_column_labels()
  ) %>%
  tab_style(
    style = cell_fill(color = "#e8f4f8"),
    locations = cells_body(rows = seq(1, nrow(educ_table), 2))
  ) %>%
  tab_source_note(source_note = md("**Source : Enquête auprès des OR 2025**"))

gt_educ


```

Remarque : - A revoir modalité des niveaux d'éducation

#### Niveau d'éducation des chefs de ménages par sexe

```{r}
hh_educ_sexe <- res_deb %>%
  left_join(res_m_a, by = "j5") %>%
  arrange(j5) %>% 
  filter(m6 == 1) %>%  # Keep only CM = 1
  mutate(
    j0 = as.character(j0),
    Observatory = case_when(
      j0 == "3"  ~ "Marovoay",
      j0 == "21" ~ "Alaotra",
      TRUE       ~ j0
    ),
    Sexe = case_when(
      m4 == 1 ~ "Homme",
      m4 == 2 ~ "Femme",
      TRUE    ~ NA_character_
    ),
    Niv_education = case_when(
      s3a >= 1 & s3a <= 5 | s3a == 99 ~ "Primaire",
      s3a >= 6 & s3a <= 9 ~ "Secondaire 1er cycle",
      s3a >= 10 & s3a <= 12 ~ "Secondaire 2ème cycle",
      s3a >= 13 & s3a <= 22 ~ "Universitaire",
      TRUE ~ NA_character_
    )
  ) %>%
  select(Observatory, Sexe, j5, Niv_education)

# Education level tab with sex
hh_educ_level <- hh_educ_sexe %>%
  mutate(
    Niv_education = replace_na(Niv_education, "Inconnu")
  ) %>%
  group_by(Observatory, Sexe, Niv_education) %>%
  summarise(count = n(), .groups = 'drop') %>%
  group_by(Observatory, Sexe) %>%
  mutate(
    percentage = round((count / sum(count)) * 100, 1)
  ) %>%
  ungroup()

# GT tab
educ_table <- hh_educ_level %>%
  mutate(
    Valeur = paste0(count, " (", percentage, "%)")
  ) %>%
  select(Observatory, Sexe, Niv_education, Valeur) %>%
  pivot_wider(
    names_from = c(Observatory, Sexe),
    values_from = Valeur,
    names_glue = "{Observatory}_{Sexe}",
    values_fill = "-"
  ) %>%
  rename(
    `Niveau d'éducation` = Niv_education
  )

# GT tab display
gt_educ <- educ_table %>%
  gt() %>%
  tab_header(
    title = "Répartition des chefs de ménage selon leur niveau d'éducation et sexe"
  ) %>%
  cols_label(
    `Niveau d'éducation` = "Niveau d'éducation",
    Alaotra_Homme = "Homme",
    Alaotra_Femme = "Femme",
    Marovoay_Homme = "Homme",
    Marovoay_Femme = "Femme"
  ) %>%
  tab_spanner(
    label = "Alaotra",
    columns = c(Alaotra_Homme, Alaotra_Femme)
  ) %>%
  tab_spanner(
    label = "Marovoay",
    columns = c(Marovoay_Homme, Marovoay_Femme)
  ) %>%
  # GRAS : Titre
  tab_style(
    style = cell_text(weight = "bold", size = "large"),
    locations = cells_title(groups = "title")
  ) %>%
  # GRAS : En-têtes de colonnes
  tab_style(
    style = cell_text(weight = "bold"),
    locations = cells_column_labels()
  ) %>%
  # GRAS : Spanners (Alaotra, Marovoay)
  tab_style(
    style = cell_text(weight = "bold"),
    locations = cells_column_spanners()
  ) %>%
  # Alternance de couleurs
  tab_style(
    style = cell_fill(color = "#e8f4f8"),
    locations = cells_body(rows = seq(1, nrow(educ_table), 2))
  ) %>%
  tab_footnote(
    footnote = "Les pourcentages sont calculés par rapport au total des chefs de ménage de chaque sexe et observatoire",
    locations = cells_title(groups = "title")
  ) %>%
  tab_source_note(source_note = md("**Source : Enquête auprès des OR 2025**"))

gt_educ
```


#### Savoir lire-écrire 
##### Savoir lire-écrire selon les chefs de ménages
```{r}
# Savoir lire-écrire selon les  CM
hh_literacy <- res_deb %>%
  left_join(res_m_a, by = "j5") %>%
  arrange(j5) %>% 
  filter(m6 == 1 & s1a == 1 & s1b == 1) %>%  # Keep only CM = 1 who knows reading and writing
  mutate(
    j0 = as.character(j0),
    Observatory = case_when(
      j0 == "3"  ~ "Marovoay",
      j0 == "21" ~ "Alaotra",
      TRUE       ~ j0
    )
    )%>%
  group_by(Observatory) %>%
  summarise(count = n(), .groups = 'drop') %>%
  mutate(
    percentage = round((count / sum(count)) * 100, 1)
  ) 
# Add a total column
hh_literacy <- hh_literacy %>% 
  bind_rows( 
    hh_literacy %>%
    summarise( 
      Observatory = "Total", 
      count = sum(count), 
      percentage = 100 
      )
  ) 

# GT tab display
hh_literacy %>%
  gt() %>%  
  tab_header(
    title = "Savoir lire et écrire selon les chefs de ménages"
  ) %>%
  cols_label(
    Observatory = "Observatoire",
    count = "Effectif",
    percentage = "Pourcentage (%)"
  ) %>%
  fmt_number(
    columns = percentage,
    decimals = 1
  ) %>%
  tab_style(
    style = cell_text(weight = "bold"),
    locations = cells_body(
      rows = Observatory == "Total",
      columns = everything()
    )
  )%>%
  tab_source_note(source_note = md("**Source : Enquête auprès des OR 2025**"))

```

##### Savoir lire-écrire selon le genre des Chefs de ménages
```{r}
## Savoir lire-écrire par sexe des CM
# Préparation des données
hh_literacy <- res_deb %>%
  left_join(res_m_a, by = "j5") %>%
  arrange(j5) %>% 
  filter(m6 == 1 & s1a == 1 & s1b == 1) %>%
  mutate(
    j0 = as.character(j0),
    Observatory = case_when(
      j0 == "3"  ~ "Marovoay",
      j0 == "21" ~ "Alaotra",
      TRUE       ~ j0
    ),
    m4 = as.character(m4),
    Sexe = case_when(
      m4 == "1" ~ "Homme",
      m4 == "2" ~ "Femme",
      TRUE ~ "Autre"
    )
  ) %>%
  group_by(Observatory, Sexe) %>%
  summarise(count = n(), .groups = "drop") %>%
  group_by(Observatory) %>%
  mutate(
    percentage = round((count / sum(count)) * 100, 1)
  ) %>%
  ungroup() %>%
  group_split(Observatory) %>%
  lapply(function(df) {
    bind_rows(
      df,
      summarise(df,
        Observatory = unique(df$Observatory),
        Sexe = "Ensemble",
        count = sum(df$count),
        percentage = 100
      )
    )
  }) %>%
  bind_rows() %>%
  bind_rows(
    tibble(
      Observatory = "Total",
      Sexe = "Total",
      count = sum(.$count[.$Sexe != "Total"]),
      percentage = 100
    )
  )

# Création du tableau gt
hh_literacy %>%
  gt() %>%
  tab_header(
    title = "Savoir lire et écrire selon le genre des chefs de ménages"
  ) %>%
  cols_label(
    Observatory = "Observatoire",
    Sexe        = "Sexe",
    count       = "Effectif",
    percentage  = "Pourcentage (%)"
  ) %>%
  fmt_number(
    columns = percentage,
    decimals = 1
  ) %>%
  tab_style(
    style = cell_text(weight = "bold"),
    locations = cells_body(
      rows = Sexe %in% c("Ensemble", "Total"),
      columns = everything()
    )
  ) %>%
  tab_source_note(
    source_note = md("**Source : Enquête auprès des OR 2025**")
  )

# Histogramme des effectifs

hh_literacy %>%
  filter(!Sexe %in% c("Ensemble", "Total")) %>%   # on enlève les lignes de synthèse
  ggplot(aes(x = Observatory, y = count, fill = Sexe)) +
  geom_col(position = "dodge") +
  labs(
    title = "Effectifs des chefs de ménages sachant lire-écrire",
    x = "Observatoire",
    y = "Effectif"
  ) +
  theme_minimal() +
  scale_fill_manual(values = c("Homme" = "#1f77b4", "Femme" = "#ff7f0e"))

# Camembert
hh_literacy %>%
  filter(!Sexe %in% c("Ensemble", "Total")) %>%
  ggplot(aes(x = "", y = percentage, fill = Sexe)) +
  geom_col(width = 1, color = "white") +
  coord_polar(theta = "y") +
  facet_wrap(~Observatory) +
  geom_text(
    aes(label = paste0(percentage, "%")),
    position = position_stack(vjust = 0.5),
    color = "white",
    fontface = "bold"
  ) +
  labs(
    title = "Répartition en pourcentage des chefs de ménages sachant lire-écrire",
    fill = "Sexe"
  ) +
  theme_void() +
  theme(
    strip.text = element_text(face = "bold"),
    plot.title = element_text(hjust = 0.5, face = "bold")
  ) +
  scale_fill_manual(values = c("Homme" = "#1f77b4", "Femme" = "#ff7f0e"))
```

#### Savoir lire 
##### Savoir lire selon les chefs de ménages

```{r}
# Savoir lire selon les  CM
hh_literacy <- res_deb %>%
  left_join(res_m_a, by = "j5") %>%
  arrange(j5) %>% 
  filter(m6 == 1 & s1a == 1) %>%  # Keep only CM = 1 who knows reading 
  mutate(
    j0 = as.character(j0),
    Observatory = case_when(
      j0 == "3"  ~ "Marovoay",
      j0 == "21" ~ "Alaotra",
      TRUE       ~ j0
    )
    )%>%
  group_by(Observatory) %>%
  summarise(count = n(), .groups = 'drop') %>%
  mutate(
    percentage = round((count / sum(count)) * 100, 1)
  ) 
# Add a total column
hh_literacy <- hh_literacy %>% 
  bind_rows( 
    hh_literacy %>%
    summarise( 
      Observatory = "Total", 
      count = sum(count), 
      percentage = 100 
      )
  ) 

# GT tab display
hh_literacy %>%
  gt() %>%  
  tab_header(
    title = "Savoir lire selon les chefs de ménages"
  ) %>%
  cols_label(
    Observatory = "Observatoire",
    count = "Effectif",
    percentage = "Pourcentage (%)"
  ) %>%
  fmt_number(
    columns = percentage,
    decimals = 1
  ) %>%
  tab_style(
    style = cell_text(weight = "bold"),
    locations = cells_body(
      rows = Observatory == "Total",
      columns = everything()
    )
  )%>%
  tab_source_note(source_note = md("**Source : Enquête auprès des OR 2025**"))

```

##### Savoir lire selon le genre des Chefs de ménages
```{r}
## Savoir lire par sexe des CM
# Préparation des données
hh_literacy <- res_deb %>%
  left_join(res_m_a, by = "j5") %>%
  arrange(j5) %>% 
  filter(m6 == 1 & s1a == 1 ) %>%
  mutate(
    j0 = as.character(j0),
    Observatory = case_when(
      j0 == "3"  ~ "Marovoay",
      j0 == "21" ~ "Alaotra",
      TRUE       ~ j0
    ),
    m4 = as.character(m4),
    Sexe = case_when(
      m4 == "1" ~ "Homme",
      m4 == "2" ~ "Femme",
      TRUE ~ "Autre"
    )
  ) %>%
  group_by(Observatory, Sexe) %>%
  summarise(count = n(), .groups = "drop") %>%
  group_by(Observatory) %>%
  mutate(
    percentage = round((count / sum(count)) * 100, 1)
  ) %>%
  ungroup() %>%
  group_split(Observatory) %>%
  lapply(function(df) {
    bind_rows(
      df,
      summarise(df,
        Observatory = unique(df$Observatory),
        Sexe = "Ensemble",
        count = sum(df$count),
        percentage = 100
      )
    )
  }) %>%
  bind_rows() %>%
  bind_rows(
    tibble(
      Observatory = "Total",
      Sexe = "Total",
      count = sum(.$count[.$Sexe != "Total"]),
      percentage = 100
    )
  )

# Création du tableau gt
hh_literacy %>%
  gt() %>%
  tab_header(
    title = "Savoir lire selon le genre des chefs de ménages par sexe"
  ) %>%
  cols_label(
    Observatory = "Observatoire",
    Sexe        = "Sexe",
    count       = "Effectif",
    percentage  = "Pourcentage (%)"
  ) %>%
  fmt_number(
    columns = percentage,
    decimals = 1
  ) %>%
  tab_style(
    style = cell_text(weight = "bold"),
    locations = cells_body(
      rows = Sexe %in% c("Ensemble", "Total"),
      columns = everything()
    )
  ) %>%
  tab_source_note(
    source_note = md("**Source : Enquête auprès des OR 2025**")
  )

# Histogramme des effectifs

hh_literacy %>%
  filter(!Sexe %in% c("Ensemble", "Total")) %>%   # on enlève les lignes de synthèse
  ggplot(aes(x = Observatory, y = count, fill = Sexe)) +
  geom_col(position = "dodge") +
  labs(
    title = "Effectifs des chefs de ménages sachant lire par sexe",
    x = "Observatoire",
    y = "Effectif"
  ) +
  theme_minimal() +
  scale_fill_manual(values = c("Homme" = "#1f77b4", "Femme" = "#ff7f0e"))

# Camembert
hh_literacy %>%
  filter(!Sexe %in% c("Ensemble", "Total")) %>%
  ggplot(aes(x = "", y = percentage, fill = Sexe)) +
  geom_col(width = 1, color = "white") +
  coord_polar(theta = "y") +
  facet_wrap(~Observatory) +
  geom_text(
    aes(label = paste0(percentage, "%")),
    position = position_stack(vjust = 0.5),
    color = "white",
    fontface = "bold"
  ) +
  labs(
    title = "Répartition en pourcentage des chefs de ménages sachant lire par sexe",
    fill = "Sexe"
  ) +
  theme_void() +
  theme(
    strip.text = element_text(face = "bold"),
    plot.title = element_text(hjust = 0.5, face = "bold")
  ) +
  scale_fill_manual(values = c("Homme" = "#1f77b4", "Femme" = "#ff7f0e"))
```

#### Savoir écrire 
##### Savoir écrire selon les chefs de ménages
```{r}
# Savoir écrire selon les  CM
hh_literacy <- res_deb %>%
  left_join(res_m_a, by = "j5") %>%
  arrange(j5) %>% 
  filter(m6 == 1 & s1b == 1) %>%  # Keep only CM = 1 who knows writing
  mutate(
    j0 = as.character(j0),
    Observatory = case_when(
      j0 == "3"  ~ "Marovoay",
      j0 == "21" ~ "Alaotra",
      TRUE       ~ j0
    )
    )%>%
  group_by(Observatory) %>%
  summarise(count = n(), .groups = 'drop') %>%
  mutate(
    percentage = round((count / sum(count)) * 100, 1)
  ) 
# Add a total column
hh_literacy <- hh_literacy %>% 
  bind_rows( 
    hh_literacy %>%
    summarise( 
      Observatory = "Total", 
      count = sum(count), 
      percentage = 100 
      )
  ) 

# GT tab display
hh_literacy %>%
  gt() %>%  
  tab_header(
    title = "Savoir écrire selon les chefs de ménages"
  ) %>%
  cols_label(
    Observatory = "Observatoire",
    count = "Effectif",
    percentage = "Pourcentage (%)"
  ) %>%
  fmt_number(
    columns = percentage,
    decimals = 1
  ) %>%
  tab_style(
    style = cell_text(weight = "bold"),
    locations = cells_body(
      rows = Observatory == "Total",
      columns = everything()
    )
  )%>%
  tab_source_note(source_note = md("**Source : Enquête auprès des OR 2025**"))

```

##### Savoir écrire selon le genre des Chefs de ménages
```{r}
## Savoir écrire par sexe des CM
# Préparation des données
hh_literacy <- res_deb %>%
  left_join(res_m_a, by = "j5") %>%
  arrange(j5) %>% 
  filter(m6 == 1 & s1b == 1) %>%
  mutate(
    j0 = as.character(j0),
    Observatory = case_when(
      j0 == "3"  ~ "Marovoay",
      j0 == "21" ~ "Alaotra",
      TRUE       ~ j0
    ),
    m4 = as.character(m4),
    Sexe = case_when(
      m4 == "1" ~ "Homme",
      m4 == "2" ~ "Femme",
      TRUE ~ "Autre"
    )
  ) %>%
  group_by(Observatory, Sexe) %>%
  summarise(count = n(), .groups = "drop") %>%
  group_by(Observatory) %>%
  mutate(
    percentage = round((count / sum(count)) * 100, 1)
  ) %>%
  ungroup() %>%
  group_split(Observatory) %>%
  lapply(function(df) {
    bind_rows(
      df,
      summarise(df,
        Observatory = unique(df$Observatory),
        Sexe = "Ensemble",
        count = sum(df$count),
        percentage = 100
      )
    )
  }) %>%
  bind_rows() %>%
  bind_rows(
    tibble(
      Observatory = "Total",
      Sexe = "Total",
      count = sum(.$count[.$Sexe != "Total"]),
      percentage = 100
    )
  )

# Création du tableau gt
hh_literacy %>%
  gt() %>%
  tab_header(
    title = "Savoir écrire selon le genre des chefs de ménages"
  ) %>%
  cols_label(
    Observatory = "Observatoire",
    Sexe        = "Sexe",
    count       = "Effectif",
    percentage  = "Pourcentage (%)"
  ) %>%
  fmt_number(
    columns = percentage,
    decimals = 1
  ) %>%
  tab_style(
    style = cell_text(weight = "bold"),
    locations = cells_body(
      rows = Sexe %in% c("Ensemble", "Total"),
      columns = everything()
    )
  ) %>%
  tab_source_note(
    source_note = md("**Source : Enquête auprès des OR 2025**")
  )

# Histogramme des effectifs

hh_literacy %>%
  filter(!Sexe %in% c("Ensemble", "Total")) %>%   # on enlève les lignes de synthèse
  ggplot(aes(x = Observatory, y = count, fill = Sexe)) +
  geom_col(position = "dodge") +
  labs(
    title = "Effectifs des chefs de ménages sachant écrire par sexe",
    x = "Observatoire",
    y = "Effectif"
  ) +
  theme_minimal() +
  scale_fill_manual(values = c("Homme" = "#1f77b4", "Femme" = "#ff7f0e"))

# Camembert
hh_literacy %>%
  filter(!Sexe %in% c("Ensemble", "Total")) %>%
  ggplot(aes(x = "", y = percentage, fill = Sexe)) +
  geom_col(width = 1, color = "white") +
  coord_polar(theta = "y") +
  facet_wrap(~Observatory) +
  geom_text(
    aes(label = paste0(percentage, "%")),
    position = position_stack(vjust = 0.5),
    color = "white",
    fontface = "bold"
  ) +
  labs(
    title = "Répartition en pourcentage des chefs de ménages sachant écrire par sexe",
    fill = "Sexe"
  ) +
  theme_void() +
  theme(
    strip.text = element_text(face = "bold"),
    plot.title = element_text(hjust = 0.5, face = "bold")
  ) +
  scale_fill_manual(values = c("Homme" = "#1f77b4", "Femme" = "#ff7f0e"))
```

### Activités principales des Chefs de ménage

Tout d'abord, on va vérifier les effectifs des activités principales (a1) des Chefs de ménage.  
Le tableau suivant permet d’identifier l’activité la plus fréquente.
On peut le supprimer à la fin des analyses.

```{r}
# All main activities of the household head
all_hh_main_act <- res_deb %>%
  left_join(res_m_a, by = "j5") %>%
  arrange(j5) %>% 
  filter(m6 == 1) %>%  # Keep only household head = 1
  mutate(
    j0 = as.character(j0),
    Observatory = case_when(
      j0 == "3"  ~ "Marovoay",
      j0 == "21" ~ "Alaotra",
      TRUE       ~ j0
    ),
    # Extraire les labels des activités et corriger l'encodage
    Activite = iconv(as.character(labelled::to_factor(a1)), from = "latin1", to = "UTF-8"),
    Activite = gsub("&#39;", "'", Activite, fixed = TRUE)
  ) %>%
  group_by(Observatory, Activite) %>% 
  summarise(n = n(), .groups = "drop") %>% 
  mutate( 
    Percent = round(n / sum(n) * 100, 1) 
  ) %>% 
  arrange(Observatory, desc(n), desc(Percent))

# Ajouter une ligne "Total" par observatoire
totals <- all_hh_main_act %>%
  group_by(Observatory) %>%
  summarise(
    n = sum(n),
    Percent = 100,
    Activite = "Total",
    .groups = "drop"
  )

all_hh_main_act <- bind_rows(all_hh_main_act, totals) %>%
  arrange(Observatory, desc(Activite == "Total"), desc(n))

# Display with gt
all_hh_main_act %>%
  gt(groupname_col = "Observatory") %>%
  tab_header(
    title = "Principales activités des Chefs de ménages par observatoire"
  ) %>%
  cols_label(
    Activite = "Activité principale",
    n = "Effectif",
    Percent = "Pourcentage (%)"
  ) %>%
  fmt_number(
    columns = Percent,
    decimals = 1
  ) %>%
  tab_options(
    table.font.size = 12,
    table.width = pct(100)
  ) %>%
  # GRAS + couleur bleu ciel clair : Titre principal
  tab_style(
    style = list(cell_text(weight = "bold", size = "large"), cell_fill(color = "#87CEEB")),
    locations = cells_title(groups = "title")
  ) %>%
  # GRAS + couleur bleu foncé : En-têtes de colonnes
  tab_style(
    style = list(cell_text(weight = "bold", color = "white"), cell_fill(color = "#4F81BD")),
    locations = cells_column_labels()
  ) %>%
  # GRAS + couleur beige clair : Noms des groupes (Observatoires)
  tab_style(
    style = list(cell_text(weight = "bold"), cell_fill(color = "#F5F5DC")),
    locations = cells_row_groups()
  ) %>%
  # GRAS + couleur vert clair : Ligne "Total"
  tab_style(
    style = list(cell_text(weight = "bold"), cell_fill(color = "#DFFFD6")),
    locations = cells_body(
      columns = everything(),
      rows = Activite == "Total"
    )
  ) %>%
  tab_source_note(source_note = md("**Source : Enquête auprès des OR 2025**"))


```


-   Les cultivateurs exploitants (code = 95), les ouvriers agricoles (salariés agricoles) (code = 76) et commercants (code = 45) sont majoritaires tant à Alaotra et à Marovoay.

-    Il n'y a pas de pêcheur exploitant à Alaotra (code = 99), 1.1% pour Marovoay. 1.5% de chomeurs à Alaotra. Ce taux de chômage passe avant les autres activités comme 51 : Taxi-bicyclette (1.3%) et 91 (1%) : Ouvrier d'entretien, bricoleur.

-   Par contre, il y a n'y a pas de chomeurs à Marovoay.

Nous allons voir les effectifs des activités principales comme "Cultivateur", "Eleveur", et "Commerçant"


```{r}
# Activités principales du chef de ménage
hh_main_act <- res_deb %>%
  left_join(res_m_a, by = "j5") %>%
  arrange(j5) %>% 
  filter(m6 == 1) %>%  # garder uniquement chef de ménage
  mutate(
    j0 = as.character(j0),
    Observatory = case_when(
      j0 == "3"  ~ "Marovoay",
      j0 == "21" ~ "Alaotra",
      TRUE       ~ j0
    ),
    Act_principal = case_when(
      a1 == 95 ~ "Cultivateur",
      a1 == 76 ~ "Ouvrier agricole",
      a1 == 45 ~ "Commerçant",
      a1 == 96 ~ "Eleveur",
      TRUE     ~ "Autres"
    )
  ) %>%
  group_by(Observatory, Act_principal) %>% 
  summarise(n = n(), .groups = "drop") %>% 
  group_by(Observatory) %>% 
  mutate(Percent = round(n / sum(n) * 100, 1)) %>% 
  arrange(Observatory, desc(n))

# Totaux par observatoire
totaux <- hh_main_act %>% 
  group_by(Observatory) %>% 
  summarise(
    Act_principal = "Total",
    n = sum(n),
    Percent = 100,
    .groups = "drop"
  )

# Fusion données détaillées + totaux
hh_main_act_final <- bind_rows(hh_main_act, totaux) %>%
  arrange(Observatory, desc(Act_principal))

# Tableau GT
hh_main_act_final %>%
  gt(groupname_col = "Observatory") %>%
  tab_header(
    title = md("**Activités principales du chef de ménage par observatoire**")
  ) %>%
  cols_label(
    Act_principal = "Activité principale",
    n = "Effectif",
    Percent = "Pourcentage (%)"
  ) %>%
  fmt_number(
    columns = Percent,
    decimals = 1
  ) %>%
  tab_options(
    table.font.size = 12,
    table.width = pct(100)
  ) %>%
  tab_style(
    style = cell_text(weight = "bold"),
    locations = cells_column_labels(columns = everything())
  ) %>%
  tab_style(
    style = list(cell_text(weight = "bold"), cell_fill(color = "#f0f0f0")),
    locations = cells_row_groups(groups = c("Alaotra", "Marovoay"))
  ) %>%
  tab_style(
    style = list(cell_text(weight = "bold"), cell_fill(color = "#e6f2ff")),
    locations = cells_body(rows = Act_principal == "Total")
  ) %>%
  tab_style(
    style = list(cell_text(weight = "bold"), cell_fill(color = "#d9e2ef")),
    locations = cells_column_labels(columns = everything())
  ) %>%
  tab_source_note(source_note = md("**Source : Enquête auprès des OR 2025**"))

########################################################
# Camembert par observatoire
########################################################
ggplot(hh_main_act_final %>% filter(Act_principal != "Total"),
       aes(x = "", y = Percent, fill = Act_principal)) +
  geom_col(width = 1, color = "white") +
  coord_polar(theta = "y") +
  facet_wrap(~Observatory) +
  geom_text(
    aes(label = paste0(Percent, "%")),
    position = position_stack(vjust = 0.5),
    color = "white",
    fontface = "bold",
    size = 4
  ) +
  labs(
    title = "Répartition des activités principales \n des chefs de ménage par observatoire (%)",
    fill = "Activité principale"
  ) +
  theme_void() +
  theme(
    plot.title = element_text(face = "bold", hjust = 0.5, size = 12),
    strip.text = element_text(face = "bold")
  )

```
#### Activités principales des chefs de ménages par sexe

```{r}
# Main activities of the household head
hh_main_act <- res_deb %>%
  left_join(res_m_a, by = "j5") %>%
  arrange(j5) %>% 
  filter(m6 == 1) %>%  # Keep only household head = 1
  mutate(
    j0 = as.character(j0),
    Observatory = case_when(
      j0 == "3"  ~ "Marovoay",
      j0 == "21" ~ "Alaotra",
      TRUE       ~ j0
    ),
    Act_principal = case_when(
      a1 == 95 ~ "Cultivateur",
      a1 == 76 ~ "Ouvrier agricole",
      a1 == 45 ~ "Commerçant",
      a1 == 96 ~ "Eleveur",
      TRUE    ~ "Autres"
    ),
     Sexe = case_when(
      m4 == 1 ~ "Homme",
      m4 == 2 ~ "Femme",
      TRUE    ~ "Autres"
    ),
  ) %>%
  group_by(Observatory, Sexe, Act_principal) %>% 
  summarise(n = n(), .groups = "drop") %>% 
  group_by(Observatory, Sexe) %>% 
  mutate( 
    Percent = round(n / sum(n) * 100, 1) 
    ) %>% 
  arrange(Observatory, Sexe, desc(n)) 

 # Calculate totals by observatory and sex
  totaux <- hh_main_act %>% 
  group_by(Observatory, Sexe) %>% 
  summarise( 
    Act_principal = "Total", 
    n = sum(n), 
    Percent = 100, 
    .groups = "drop" 
    ) 
# Merge detailed data with totals
hh_main_act_final <- bind_rows(hh_main_act, totaux) %>%
  arrange(Observatory, Sexe, desc(Act_principal))

# Pivot to have Male/Female in columns
hh_wide <- hh_main_act_final %>% 
  pivot_wider( 
    names_from = Sexe, 
    values_from = c(n, Percent) 
    )

hh_wide %>%
  gt(groupname_col = "Observatory") %>%
  tab_header(
    title = md("**Activités principales du chef de ménage par observatoire et par sexe**")
  ) %>%
  cols_label(
    Act_principal = "Activité principale",
    n_Homme = "Effectif Homme",
    Percent_Homme = "Pourcentage Homme (%)",
    n_Femme = "Effectif Femme",
    Percent_Femme = "Pourcentage Femme (%)"
  ) %>%
  fmt_number(
    columns = starts_with("Percent"),
    decimals = 1
  ) %>%
  tab_options(
    table.font.size = 12,
    table.width = pct(100)
  ) %>% 
# Make the headers bold
  tab_style( 
    style = cell_text(weight = "bold"), 
    locations = cells_column_labels( 
      columns = everything() 
      ) 
    ) %>% 

# Group titles (Alaotra, Marovoay) in bold + light gray background
tab_style( 
  style = list( cell_text(weight = "bold"), 
                cell_fill(color = "#f0f0f0") 
                ), 
  locations = cells_row_groups(groups = c("Alaotra", "Marovoay")
                               ) 
  ) %>% 
 # "Total" row and its content in bold + light blue background
  tab_style( 
    style = list( cell_text(weight = "bold"), 
                  cell_fill(color = "#e6f2ff") 
                  ), 
    locations = cells_body( rows = Act_principal == "Total" ) 
    ) %>% 
# Column headers in bold + bluish gray background
  tab_style( 
    style = list( cell_text(weight = "bold"), 
                  cell_fill(color = "#d9e2ef") 
                  ), 
    locations = cells_column_labels( columns = everything() 
                                     ) 
    )%>%
  tab_source_note(source_note = md("**Source : Enquête auprès des OR 2025**"))

########################################################
# Camembert par observatoire et sexe
########################################################
ggplot(hh_main_act_final %>% filter(Act_principal != "Total"),
       aes(x = "", y = Percent, fill = Act_principal)) +
  geom_col(width = 1, color = "white") +
  coord_polar(theta = "y") +
  facet_grid(Observatory ~ Sexe) +
  geom_text(
    aes(label = paste0(Percent, "%")),
    position = position_stack(vjust = 0.5),
    color = "white",
    fontface = "bold",
    size = 3
  ) +
  labs(
    title = "Répartition des activités principales \n des chefs de ménage selon l'observatoire et par sexe (%)",
    fill = "Activité principale"
  ) +
  theme_void() +
  theme(
    plot.title = element_text(face = "bold", hjust = 0.5, size = 12),
    strip.text = element_text(face = "bold")
  )

```

## Caractéristiques des autres membres de ménages

### Caractéristiques socio-démographiques

```{r}
# Marital status of other household members
hh_m_status2 <- res_deb %>%
  left_join(res_m_a, by = "j5") %>%
  arrange(j5) %>% 
  filter(m6 != 1) %>%  # Keep the other household members
  mutate(
    j0 = as.character(j0),
    Observatory = case_when(
      j0 == "3"  ~ "Marovoay",
      j0 == "21" ~ "Alaotra",
      TRUE       ~ j0
    ),
    Sexe = case_when(
      m4 == 1 ~ "Homme",
      m4 == 2 ~ "Femme",
      TRUE    ~ NA_character_
    ),
    Age = m5,
    Statut_matrimonial = case_when(
      m7 == 1 ~ "Célibataire",
      m7 == 2 ~ "Marié(e) selon la tradition",
      m7 == 3 ~ "En concubinage",
      m7 == 4 ~ "Divorcé(e)",
      m7 == 5 ~ "Veuf(ve)",
      m7 == 6 ~ "Polygame",
      m7 == 7 ~ "Marié(e) civilement",
      m7 == 8 ~ "Marié(e) religieusement",
      TRUE    ~ NA_character_
    )
  ) %>%
  select(Observatory, Sexe, Age, Statut_matrimonial)

# Sexe tab
sexe_stats2 <- hh_m_status2 %>%
  group_by(Observatory, Sexe) %>%
  summarise(count = n(), .groups = 'drop') %>%
  group_by(Observatory) %>%
  mutate(
    percentage = round((count / sum(count)) * 100, 1)
  ) %>%
  ungroup()

sexe_table2 <- sexe_stats2 %>%
  select(Observatory, Sexe, count, percentage) %>%
  mutate(
    Valeur = paste0(count, " (", percentage, "%)")
  ) %>%
  select(Observatory, Sexe, Valeur) %>%
  pivot_wider(
    names_from = Observatory,
    values_from = Valeur,
    values_fill = "-"
  ) %>%
  rename(Sexe = Sexe) %>%
  mutate(Caractéristique = "Sexe", .before = Sexe) %>%
  rename(Catégorie = Sexe)

# Ajouter une ligne Total pour Sexe
sexe_totals2 <- sexe_stats2 %>%
  group_by(Observatory) %>%
  summarise(count = sum(count), .groups = "drop") %>%
  mutate(
    percentage = 100,
    Valeur = paste0(count, " (", percentage, "%)")
  ) %>%
  select(Observatory, Valeur) %>%
  pivot_wider(
    names_from = Observatory,
    values_from = Valeur,
    values_fill = "-"
  ) %>%
  mutate(Caractéristique = "Sexe", Catégorie = "Total")

# Fusionner Sexe avec Total
sexe_table2 <- bind_rows(sexe_table2, sexe_totals2)

# Age tab
age_stats2 <- hh_m_status2 %>%
  group_by(Observatory) %>%
  summarise(
    Médiane = median(Age, na.rm = TRUE),
    Moyenne = round(mean(Age, na.rm = TRUE), 1),
    Mode = as.numeric(names(sort(table(Age), decreasing = TRUE)[1])),
    Minimum = min(Age, na.rm = TRUE),
    Maximum = max(Age, na.rm = TRUE),
    .groups = 'drop'
  )

age_table2 <- age_stats2 %>%
  pivot_longer(
    cols = -Observatory,
    names_to = "Statistique",
    values_to = "Valeur"
  ) %>%
  pivot_wider(
    names_from = Observatory,
    values_from = Valeur
  ) %>%
  mutate(
    Statistique = factor(Statistique, 
      levels = c("Minimum", "Mode", "Médiane", "Moyenne", "Maximum"))
  ) %>%
  arrange(Statistique) %>%
  mutate(
    Alaotra = as.character(round(Alaotra, 0)),
    Marovoay = as.character(round(Marovoay, 0))
  ) %>%
  mutate(Caractéristique = "Âge", .before = Statistique) %>%
  rename(Catégorie = Statistique)

# Marital status tab
statut_stats2 <- hh_m_status2 %>%
  group_by(Observatory, Statut_matrimonial) %>%
  summarise(count = n(), .groups = 'drop') %>%
  group_by(Observatory) %>%
  mutate(
    percentage = round((count / sum(count)) * 100, 1)
  ) %>%
  ungroup()

statut_table2 <- statut_stats2 %>%
  select(Observatory, Statut_matrimonial, percentage) %>%
  pivot_wider(
    names_from = Observatory,
    values_from = percentage,
    values_fill = 0
  ) %>%
  mutate(across(-Statut_matrimonial, ~paste0(., "%"))) %>%
  mutate(Caractéristique = "Statut matrimonial", .before = Statut_matrimonial) %>%
  rename(Catégorie = Statut_matrimonial)

# Merge tab
hh_combined2 <- bind_rows(
  sexe_table2,
  age_table2,
  statut_table2
)

# GT tab avec formatage en gras
gt_hh_combined2 <- hh_combined2 %>%
  gt(groupname_col = "Caractéristique") %>%
  tab_header(
    title = "Caractéristiques des autres membres de ménages"
  ) %>%
  cols_label(
    Catégorie = "Catégorie",
    Alaotra = "Alaotra",
    Marovoay = "Marovoay"
  ) %>%
# GRAS + couleur bleu ciel clair : Titre
tab_style(
  style = list(cell_text(weight = "bold", size = "large"), cell_fill(color = "#87CEEB")), # bleu ciel clair
  locations = cells_title(groups = "title")
) %>%
# GRAS + couleur : En-têtes de colonnes
tab_style(
  style = list(cell_text(weight = "bold", color = "white"), cell_fill(color = "#4F81BD")),
  locations = cells_column_labels()
) %>%
# GRAS + couleur marron : Noms des groupes (Sexe, Âge, Statut matrimonial)
tab_style(
  style = list(cell_text(weight = "bold"), cell_fill(color = "#D2B48C")),
  locations = cells_row_groups()
) %>%
# GRAS + couleur jaune clair : Ligne Total du bloc Sexe
tab_style(
  style = list(cell_text(weight = "bold"), cell_fill(color = "#FFFFE0")), # jaune clair
  locations = cells_body(rows = Catégorie == "Total" & Caractéristique == "Sexe")
) %>%
  tab_footnote(
    footnote = "Sexe et Statut matrimonial : en nombres et pourcentages. Âge : statistiques descriptives (minimum, mode, médiane, moyenne, maximum)",
    locations = cells_title(groups = "title")
  ) %>% 
  tab_source_note(
    source_note = md("**Source : Enquête auprès des OR 2025**")
  )

gt_hh_combined2

```

REMARQUE :  
- A verifier à quoi correspondent les "NA" dans situation matrimoniale correspondent au moins de 15 ans.  


### Education et scolarisation
#### Niveau d'éducation des autres membres du ménage
```{r}
# Niveau d'éducation des autres membres du ménage
hh_educ2 <- res_deb %>%
  left_join(res_m_a, by = "j5") %>%
  arrange(j5) %>% 
  filter(m6 != 1) %>%  # garder les autres membres sauf le chef
  mutate(
    j0 = as.character(j0),
    Observatory = case_when(
      j0 == "3"  ~ "Marovoay",
      j0 == "21" ~ "Alaotra",
      TRUE       ~ j0
    ),
    Niv_education = case_when(
      s3a >= 1 & s3a <= 5 | s3a == 99 ~ "Primaire",
      s3a >= 6 & s3a <= 9 ~ "Secondaire 1er cycle",
      s3a >= 10 & s3a <= 12 ~ "Secondaire 2ème cycle",
      s3a >= 13 & s3a <= 22 ~ "Universitaire",
      TRUE ~ NA_character_
    )
  ) %>%
  select(Observatory, j5, Niv_education)

# Calcul par observatoire
hh_educ_level2 <- hh_educ2 %>%
  mutate(Niv_education = replace_na(Niv_education, "Inconnu")) %>%
  group_by(Observatory, Niv_education) %>%
  summarise(count = n(), .groups = 'drop') %>%
  group_by(Observatory) %>%
  mutate(percentage = round((count / sum(count)) * 100, 1)) %>%
  ungroup()

# Calcul du total global par niveau d'éducation
total_global <- hh_educ2 %>%
  mutate(Niv_education = replace_na(Niv_education, "Inconnu")) %>%
  group_by(Niv_education) %>%
  summarise(count = n(), .groups = "drop") %>%
  mutate(
    percentage = round((count / sum(count)) * 100, 1),
    Observatory = "Total"
  )

# Calcul du total par observatoire (nouveau)
total_obs <- hh_educ2 %>%
  mutate(Niv_education = "Total observatoire") %>%  # ligne spéciale
  group_by(Observatory, Niv_education) %>%
  summarise(count = n(), .groups = "drop") %>%
  group_by(Observatory) %>%
  mutate(percentage = round((count / sum(count)) * 100, 1)) %>%
  ungroup()

# Fusion avec le total global et les totaux par observatoire
hh_educ_level2 <- bind_rows(hh_educ_level2, total_global, total_obs)

# Tableau GT
educ_table2 <- hh_educ_level2 %>%
  mutate(Valeur = paste0(count, " (", percentage, "%)")) %>%
  select(Observatory, Niv_education, Valeur) %>%
  pivot_wider(
    names_from = Observatory,
    values_from = Valeur,
    values_fill = "-"
  ) %>%
  rename(`Niveau d'éducation` = Niv_education)

# Affichage GT
gt_educ2 <- educ_table2 %>%
  gt() %>%
  tab_header(
    title = "Répartition des autres membres de ménages selon leur niveau d'éducation",
  ) %>%
  cols_label(
    `Niveau d'éducation` = "Niveau d'éducation",
    Alaotra = "Alaotra",
    Marovoay = "Marovoay",
    Total = "Total"
  ) %>%
  tab_style(
    style = cell_text(weight = "bold", size = "large"),
    locations = cells_title(groups = "title")
  ) %>%
  tab_style(
    style = cell_text(weight = "bold"),
    locations = cells_column_labels()
  ) %>%
  tab_style(
    style = cell_fill(color = "#e8f4f8"),
    locations = cells_body(rows = seq(1, nrow(educ_table2), 2))
  ) %>%
  tab_source_note(source_note = md("**Source : Enquête auprès des OR 2025**"))

gt_educ2


```

REMARQUE :  
- A revoir modalité des niveaux d'éducation  
- A voir les "NAs"

#### Niveau d'éducation des autres membres de ménages par sexe

```{r}
# Niveau d'éduation des autres membres de ménages par sexe
hh_educ_sexe2 <- res_deb %>%
  left_join(res_m_a, by = "j5") %>%
  arrange(j5) %>% 
  filter(m6 != 1) %>%  # Keep the others household members
  mutate(
    j0 = as.character(j0),
    Observatory = case_when(
      j0 == "3"  ~ "Marovoay",
      j0 == "21" ~ "Alaotra",
      TRUE       ~ j0
    ),
    Sexe = case_when(
      m4 == 1 ~ "Homme",
      m4 == 2 ~ "Femme",
      TRUE    ~ NA_character_
    ),
    Niv_education = case_when(
      s3a >= 1 & s3a <= 5 | s3a == 99 ~ "Primaire",
      s3a >= 6 & s3a <= 9 ~ "Secondaire 1er cycle",
      s3a >= 10 & s3a <= 12 ~ "Secondaire 2ème cycle",
      s3a >= 13 & s3a <= 22 ~ "Universitaire",
      TRUE ~ NA_character_
    )
  ) %>%
  select(Observatory, Sexe, j5, Niv_education)

# Education level tab with sex
hh_educ_level2 <- hh_educ_sexe2 %>%
  mutate(
    Niv_education = replace_na(Niv_education, "Inconnu")
  ) %>%
  group_by(Observatory, Sexe, Niv_education) %>%
  summarise(count = n(), .groups = 'drop') %>%
  group_by(Observatory, Sexe) %>%
  mutate(
    percentage = round((count / sum(count)) * 100, 1)
  ) %>%
  ungroup()

# GT tab
educ_table2 <- hh_educ_level2 %>%
  mutate(
    Valeur = paste0(count, " (", percentage, "%)")
  ) %>%
  select(Observatory, Sexe, Niv_education, Valeur) %>%
  pivot_wider(
    names_from = c(Observatory, Sexe),
    values_from = Valeur,
    names_glue = "{Observatory}_{Sexe}",
    values_fill = "-"
  ) %>%
  rename(
    `Niveau d'éducation` = Niv_education
  )

# GT tab display
gt_educ2 <- educ_table2 %>%
  gt() %>%
  tab_header(
    title = "Répartition des autres membres de ménage selon leur niveau d'éducation et sexe"
  ) %>%
  cols_label(
    `Niveau d'éducation` = "Niveau d'éducation",
    Alaotra_Homme = "Homme",
    Alaotra_Femme = "Femme",
    Marovoay_Homme = "Homme",
    Marovoay_Femme = "Femme"
  ) %>%
  tab_spanner(
    label = "Alaotra",
    columns = c(Alaotra_Homme, Alaotra_Femme)
  ) %>%
  tab_spanner(
    label = "Marovoay",
    columns = c(Marovoay_Homme, Marovoay_Femme)
  ) %>%
  # GRAS : Titre
  tab_style(
    style = cell_text(weight = "bold", size = "large"),
    locations = cells_title(groups = "title")
  ) %>%
  # GRAS : En-têtes de colonnes
  tab_style(
    style = cell_text(weight = "bold"),
    locations = cells_column_labels()
  ) %>%
  # GRAS : Spanners (Alaotra, Marovoay)
  tab_style(
    style = cell_text(weight = "bold"),
    locations = cells_column_spanners()
  ) %>%
  # Alternance de couleurs
  tab_style(
    style = cell_fill(color = "#e8f4f8"),
    locations = cells_body(rows = seq(1, nrow(educ_table), 2))
  ) %>%
  tab_footnote(
    footnote = "Les pourcentages sont calculés par rapport au total des effectifs des autres membres de ménage de chaque sexe et observatoire",
    locations = cells_title(groups = "title")
  ) %>%
  tab_source_note(source_note = md("**Source : Enquête auprès des OR 2025**"))

gt_educ2
```


#### Savoir lire-écrire 
##### Savoir lire-écrire des autres membres de ménages
```{r}
# Savoir lire-écrire selon les  CM
hh_literacy2 <- res_deb %>%
  left_join(res_m_a, by = "j5") %>%
  arrange(j5) %>% 
  filter(m6 != 1 & s1a == 1 & s1b == 1) %>%  # Keep the others household members who knows reading and writing
  mutate(
    j0 = as.character(j0),
    Observatory = case_when(
      j0 == "3"  ~ "Marovoay",
      j0 == "21" ~ "Alaotra",
      TRUE       ~ j0
    )
    )%>%
  group_by(Observatory) %>%
  summarise(count = n(), .groups = 'drop') %>%
  mutate(
    percentage = round((count / sum(count)) * 100, 1)
  ) 
# Add a total column
hh_literacy2 <- hh_literacy2 %>% 
  bind_rows( 
    hh_literacy2 %>%
    summarise( 
      Observatory = "Total", 
      count = sum(count), 
      percentage = 100 
      )
  ) 

# GT tab display
hh_literacy2 %>%
  gt() %>%  
  tab_header(
    title = "Savoir lire et écrire des autres membres de ménages"
  ) %>%
  cols_label(
    Observatory = "Observatoire",
    count = "Effectif",
    percentage = "Pourcentage (%)"
  ) %>%
  fmt_number(
    columns = percentage,
    decimals = 1
  ) %>%
  tab_style(
    style = cell_text(weight = "bold"),
    locations = cells_body(
      rows = Observatory == "Total",
      columns = everything()
    )
  )%>%
  tab_source_note(source_note = md("**Source : Enquête auprès des OR 2025**"))

```

##### Savoir lire-écrire des autres membres de ménage selon le genre 
```{r}
## Savoir lire-écrire des autres membres de ménage par sexe
# Préparation des données
hh_literacy3 <- res_deb %>%
  left_join(res_m_a, by = "j5") %>%
  arrange(j5) %>% 
  filter(m6 != 1 & s1a == 1 & s1b == 1) %>%
  mutate(
    j0 = as.character(j0),
    Observatory = case_when(
      j0 == "3"  ~ "Marovoay",
      j0 == "21" ~ "Alaotra",
      TRUE       ~ j0
    ),
    m4 = as.character(m4),
    Sexe = case_when(
      m4 == "1" ~ "Homme",
      m4 == "2" ~ "Femme",
      TRUE ~ "Autre"
    )
  ) %>%
  group_by(Observatory, Sexe) %>%
  summarise(count = n(), .groups = "drop") %>%
  group_by(Observatory) %>%
  mutate(
    percentage = round((count / sum(count)) * 100, 1)
  ) %>%
  ungroup() %>%
  group_split(Observatory) %>%
  lapply(function(df) {
    bind_rows(
      df,
      summarise(df,
        Observatory = unique(df$Observatory),
        Sexe = "Ensemble",
        count = sum(df$count),
        percentage = 100
      )
    )
  }) %>%
  bind_rows() %>%
  bind_rows(
    tibble(
      Observatory = "Total",
      Sexe = "Total",
      count = sum(.$count[.$Sexe != "Total"]),
      percentage = 100
    )
  )

# Création du tableau gt
hh_literacy3 %>%
  gt() %>%
  tab_header(
    title = "Savoir lire et écrire des autres membres de ménage selon le genre"
  ) %>%
  cols_label(
    Observatory = "Observatoire",
    Sexe        = "Sexe",
    count       = "Effectif",
    percentage  = "Pourcentage (%)"
  ) %>%
  fmt_number(
    columns = percentage,
    decimals = 1
  ) %>%
  tab_style(
    style = cell_text(weight = "bold"),
    locations = cells_body(
      rows = Sexe %in% c("Ensemble", "Total"),
      columns = everything()
    )
  ) %>%
  tab_source_note(
    source_note = md("**Source : Enquête auprès des OR 2025**")
  )

# Histogramme des effectifs

hh_literacy3 %>%
  filter(!Sexe %in% c("Ensemble", "Total")) %>%   # on enlève les lignes de synthèse
  ggplot(aes(x = Observatory, y = count, fill = Sexe)) +
  geom_col(position = "dodge") +
  labs(
    title = "Effectifs des autres membres de ménage sachant lire-écrire par genre",
    x = "Observatoire",
    y = "Effectif"
  ) +
  theme_minimal() +
  scale_fill_manual(values = c("Homme" = "#1f77b4", "Femme" = "#ff7f0e"))

# Camembert
hh_literacy3 %>%
  filter(!Sexe %in% c("Ensemble", "Total")) %>%
  ggplot(aes(x = "", y = percentage, fill = Sexe)) +
  geom_col(width = 1, color = "white") +
  coord_polar(theta = "y") +
  facet_wrap(~Observatory) +
  geom_text(
    aes(label = paste0(percentage, "%")),
    position = position_stack(vjust = 0.5),
    color = "white",
    fontface = "bold"
  ) +
  labs(
    title = "Répartition en pourcentage des autres membres de ménage sachant lire-écrire par sexe",
    fill = "Sexe"
  ) +
  theme_void() +
  theme(
    strip.text = element_text(face = "bold"),
    plot.title = element_text(hjust = 0.5, face = "bold")
  ) +
  scale_fill_manual(values = c("Homme" = "#1f77b4", "Femme" = "#ff7f0e"))
```

#### Savoir lire 
##### Savoir lire des autres membres de ménages

```{r}
# Savoir lire des autres membres de ménage
hh_literacy4 <- res_deb %>%
  left_join(res_m_a, by = "j5") %>%
  arrange(j5) %>% 
  filter(m6 != 1 & s1a == 1) %>%  # Keep the other household members who knows reading 
  mutate(
    j0 = as.character(j0),
    Observatory = case_when(
      j0 == "3"  ~ "Marovoay",
      j0 == "21" ~ "Alaotra",
      TRUE       ~ j0
    )
    )%>%
  group_by(Observatory) %>%
  summarise(count = n(), .groups = 'drop') %>%
  mutate(
    percentage = round((count / sum(count)) * 100, 1)
  ) 
# Add a total column
hh_literacy4 <- hh_literacy4 %>% 
  bind_rows( 
    hh_literacy4 %>%
    summarise( 
      Observatory = "Total", 
      count = sum(count), 
      percentage = 100 
      )
  ) 

# GT tab display
hh_literacy4 %>%
  gt() %>%  
  tab_header(
    title = "Savoir lire des autres membres de ménage"
  ) %>%
  cols_label(
    Observatory = "Observatoire",
    count = "Effectif",
    percentage = "Pourcentage (%)"
  ) %>%
  fmt_number(
    columns = percentage,
    decimals = 1
  ) %>%
  tab_style(
    style = cell_text(weight = "bold"),
    locations = cells_body(
      rows = Observatory == "Total",
      columns = everything()
    )
  )%>%
  tab_source_note(source_note = md("**Source : Enquête auprès des OR 2025**"))

```

##### Savoir lire des autres membres de ménages selon le genre 
```{r}
## Savoir lire des autres membres de ménages par sexe
# Préparation des données
hh_literacy5 <- res_deb %>%
  left_join(res_m_a, by = "j5") %>%
  arrange(j5) %>% 
  filter(m6 == 1 & s1a == 1 ) %>%
  mutate(
    j0 = as.character(j0),
    Observatory = case_when(
      j0 == "3"  ~ "Marovoay",
      j0 == "21" ~ "Alaotra",
      TRUE       ~ j0
    ),
    m4 = as.character(m4),
    Sexe = case_when(
      m4 == "1" ~ "Homme",
      m4 == "2" ~ "Femme",
      TRUE ~ "Autre"
    )
  ) %>%
  group_by(Observatory, Sexe) %>%
  summarise(count = n(), .groups = "drop") %>%
  group_by(Observatory) %>%
  mutate(
    percentage = round((count / sum(count)) * 100, 1)
  ) %>%
  ungroup() %>%
  group_split(Observatory) %>%
  lapply(function(df) {
    bind_rows(
      df,
      summarise(df,
        Observatory = unique(df$Observatory),
        Sexe = "Ensemble",
        count = sum(df$count),
        percentage = 100
      )
    )
  }) %>%
  bind_rows() %>%
  bind_rows(
    tibble(
      Observatory = "Total",
      Sexe = "Total",
      count = sum(.$count[.$Sexe != "Total"]),
      percentage = 100
    )
  )

# Création du tableau gt
hh_literacy5 %>%
  gt() %>%
  tab_header(
    title = "Savoir lire des autres membres de ménages par sexe"
  ) %>%
  cols_label(
    Observatory = "Observatoire",
    Sexe        = "Sexe",
    count       = "Effectif",
    percentage  = "Pourcentage (%)"
  ) %>%
  fmt_number(
    columns = percentage,
    decimals = 1
  ) %>%
  tab_style(
    style = cell_text(weight = "bold"),
    locations = cells_body(
      rows = Sexe %in% c("Ensemble", "Total"),
      columns = everything()
    )
  ) %>%
  tab_source_note(
    source_note = md("**Source : Enquête auprès des OR 2025**")
  )

# Histogramme des effectifs

hh_literacy5 %>%
  filter(!Sexe %in% c("Ensemble", "Total")) %>%   # on enlève les lignes de synthèse
  ggplot(aes(x = Observatory, y = count, fill = Sexe)) +
  geom_col(position = "dodge") +
  labs(
    title = "Effectifs des autres membres de ménage sachant lire par sexe",
    x = "Observatoire",
    y = "Effectif"
  ) +
  theme_minimal() +
  scale_fill_manual(values = c("Homme" = "#1f77b4", "Femme" = "#ff7f0e"))

# Camembert
hh_literacy5 %>%
  filter(!Sexe %in% c("Ensemble", "Total")) %>%
  ggplot(aes(x = "", y = percentage, fill = Sexe)) +
  geom_col(width = 1, color = "white") +
  coord_polar(theta = "y") +
  facet_wrap(~Observatory) +
  geom_text(
    aes(label = paste0(percentage, "%")),
    position = position_stack(vjust = 0.5),
    color = "white",
    fontface = "bold"
  ) +
  labs(
    title = "Répartition en pourcentage des autres membres de ménages sachant lire par sexe",
    fill = "Sexe"
  ) +
  theme_void() +
  theme(
    strip.text = element_text(face = "bold"),
    plot.title = element_text(hjust = 0.5, face = "bold")
  ) +
  scale_fill_manual(values = c("Homme" = "#1f77b4", "Femme" = "#ff7f0e"))
```

#### Savoir écrire 
##### Savoir écrire des autres membres de ménages
```{r}
# Savoir écrire des autres membres de ménages
hh_literacy7 <- res_deb %>%
  left_join(res_m_a, by = "j5") %>%
  arrange(j5) %>% 
  filter(m6 != 1 & s1b == 1) %>%  # Keep other household members who knows writing
  mutate(
    j0 = as.character(j0),
    Observatory = case_when(
      j0 == "3"  ~ "Marovoay",
      j0 == "21" ~ "Alaotra",
      TRUE       ~ j0
    )
    )%>%
  group_by(Observatory) %>%
  summarise(count = n(), .groups = 'drop') %>%
  mutate(
    percentage = round((count / sum(count)) * 100, 1)
  ) 
# Add a total column
hh_literacy7 <- hh_literacy7 %>% 
  bind_rows( 
    hh_literacy7 %>%
    summarise( 
      Observatory = "Total", 
      count = sum(count), 
      percentage = 100 
      )
  ) 

# GT tab display
hh_literacy7 %>%
  gt() %>%  
  tab_header(
    title = "Savoir écrire des autres membres de ménages"
  ) %>%
  cols_label(
    Observatory = "Observatoire",
    count = "Effectif",
    percentage = "Pourcentage (%)"
  ) %>%
  fmt_number(
    columns = percentage,
    decimals = 1
  ) %>%
  tab_style(
    style = cell_text(weight = "bold"),
    locations = cells_body(
      rows = Observatory == "Total",
      columns = everything()
    )
  )%>%
  tab_source_note(source_note = md("**Source : Enquête auprès des OR 2025**"))

```

##### Savoir écrire des autres membres de ménages par genre
```{r}
## Savoir écrire des autres membres de ménages par sexe 
# Préparation des données
hh_literacy8 <- res_deb %>%
  left_join(res_m_a, by = "j5") %>%
  arrange(j5) %>% 
  filter(m6 == 1 & s1b == 1) %>%
  mutate(
    j0 = as.character(j0),
    Observatory = case_when(
      j0 == "3"  ~ "Marovoay",
      j0 == "21" ~ "Alaotra",
      TRUE       ~ j0
    ),
    m4 = as.character(m4),
    Sexe = case_when(
      m4 == "1" ~ "Homme",
      m4 == "2" ~ "Femme",
      TRUE ~ "Autre"
    )
  ) %>%
  group_by(Observatory, Sexe) %>%
  summarise(count = n(), .groups = "drop") %>%
  group_by(Observatory) %>%
  mutate(
    percentage = round((count / sum(count)) * 100, 1)
  ) %>%
  ungroup() %>%
  group_split(Observatory) %>%
  lapply(function(df) {
    bind_rows(
      df,
      summarise(df,
        Observatory = unique(df$Observatory),
        Sexe = "Ensemble",
        count = sum(df$count),
        percentage = 100
      )
    )
  }) %>%
  bind_rows() %>%
  bind_rows(
    tibble(
      Observatory = "Total",
      Sexe = "Total",
      count = sum(.$count[.$Sexe != "Total"]),
      percentage = 100
    )
  )

# Création du tableau gt
hh_literacy8 %>%
  gt() %>%
  tab_header(
    title = "Savoir écrire des autres membres de ménages selon le genre "
  ) %>%
  cols_label(
    Observatory = "Observatoire",
    Sexe        = "Sexe",
    count       = "Effectif",
    percentage  = "Pourcentage (%)"
  ) %>%
  fmt_number(
    columns = percentage,
    decimals = 1
  ) %>%
  tab_style(
    style = cell_text(weight = "bold"),
    locations = cells_body(
      rows = Sexe %in% c("Ensemble", "Total"),
      columns = everything()
    )
  ) %>%
  tab_source_note(
    source_note = md("**Source : Enquête auprès des OR 2025**")
  )

# Histogramme des effectifs

hh_literacy8 %>%
  filter(!Sexe %in% c("Ensemble", "Total")) %>%   # on enlève les lignes de synthèse
  ggplot(aes(x = Observatory, y = count, fill = Sexe)) +
  geom_col(position = "dodge") +
  labs(
    title = "Effectifs des autres membres de ménages sachant écrire par sexe",
    x = "Observatoire",
    y = "Effectif"
  ) +
  theme_minimal() +
  scale_fill_manual(values = c("Homme" = "#1f77b4", "Femme" = "#ff7f0e"))

# Camembert
hh_literacy8 %>%
  filter(!Sexe %in% c("Ensemble", "Total")) %>%
  ggplot(aes(x = "", y = percentage, fill = Sexe)) +
  geom_col(width = 1, color = "white") +
  coord_polar(theta = "y") +
  facet_wrap(~Observatory) +
  geom_text(
    aes(label = paste0(percentage, "%")),
    position = position_stack(vjust = 0.5),
    color = "white",
    fontface = "bold"
  ) +
  labs(
    title = "Répartition en pourcentage des autres membres de ménages sachant écrire par sexe",
    fill = "Sexe"
  ) +
  theme_void() +
  theme(
    strip.text = element_text(face = "bold"),
    plot.title = element_text(hjust = 0.5, face = "bold")
  ) +
  scale_fill_manual(values = c("Homme" = "#1f77b4", "Femme" = "#ff7f0e"))
```



REMARQUES :   
A voir aussi  

#### Taux de scolarisation des enfants de 6 à 14 ans (%)
```{r}
# Taux de scolarisation des enfants de 6 à 14 ans (%)

# Préparation des données
school_enrollment_rate <- res_deb %>%
  left_join(res_m_a, by = "j5") %>%
  arrange(j5) %>% 
  filter(m5 >= 6 & m5 <= 14 & m6 != 1 & s2 == 1 ) %>%
  mutate(
    j0 = as.character(j0),
    Observatory = case_when(
      j0 == "3"  ~ "Marovoay",
      j0 == "21" ~ "Alaotra",
      TRUE       ~ j0
    )
  ) %>%
  group_by(Observatory) %>%
  summarise(count = n(), .groups = "drop") %>%
  ungroup() %>%
  mutate(
    percentage = round((count / sum(count)) * 100, 1)
  )

# Ajout du total global
total_global <- school_enrollment_rate %>%
  summarise(count = sum(count)) %>%
  mutate(
    percentage = 100,
    Observatory = "Total"
  )

school_enrollment_rate <- bind_rows(school_enrollment_rate, total_global)

# Préparation du tableau GT
school_table <- school_enrollment_rate %>%
  mutate(Valeur = paste0(count, " (", percentage, "%)")) %>%
  select(Observatory, Valeur)

# Affichage GT
gt_school <- school_table %>%
  gt() %>%
  tab_header(
    title = "Taux de scolarisation des enfants de 6 à 14 ans"
  ) %>%
  cols_label(
    Observatory = "Observatoire",
    Valeur = "Nombre ( % )"
  ) %>%
  tab_style(
    style = cell_text(weight = "bold", size = "large"),
    locations = cells_title(groups = "title")
  ) %>%
  tab_style(
    style = cell_text(weight = "bold"),
    locations = cells_column_labels()
  ) %>%
  tab_style(
    style = cell_fill(color = "#e8f4f8"),
    locations = cells_body(rows = seq(1, nrow(school_table), 2))
  ) %>%
  tab_source_note(source_note = md("**Source : Enquête auprès des OR 2025**"))

gt_school



```



#### Classe suivie pendant l’année scolaire 2024 - 2025 suivant les catégories d’âge
```{r}
# Classe suivie pendant l'année scolaire 2024-2025 selon les catégories d'âge

# Préparation des données
class_attended_2425 <- res_deb %>%
  left_join(res_m_a, by = "j5") %>%
  arrange(j5) %>% 
  filter(m5 >= 3 & m5 <= 25 & m6 != 1 & sco1 == 1 ) %>%
  mutate(
    j0 = as.character(j0),
    Observatory = case_when(
      j0 == "3"  ~ "Marovoay",
      j0 == "21" ~ "Alaotra",
      TRUE       ~ j0
    ),
    AgeGroup2 = case_when(
      between(m5, 3, 5)   ~ "3-5 ans",
      between(m5, 6, 10)  ~ "6-10 ans",
      between(m5, 11, 14) ~ "11-14 ans",
      between(m5, 15, 17) ~ "15-17 ans",
      between(m5, 18, 25) ~ "18-25 ans",
      TRUE                ~ NA_character_
    ),
    Niv_education2 = case_when(
      sco2 >= 1 & sco2 <= 5 | sco2 == 99 ~ "Primaire",
      sco2 >= 6 & sco2 <= 9 ~ "Secondaire 1er cycle",
      sco2 >= 10 & sco2 <= 12 ~ "Secondaire 2ème cycle",
      sco2 >= 13 & sco2 <= 22 ~ "Universitaire",
      TRUE ~ NA_character_
    )
  ) %>%
  group_by(Observatory, AgeGroup2, Niv_education2) %>%
  summarise(count = n(), .groups = "drop") %>%
  group_by(Observatory, AgeGroup2) %>%
  mutate(percentage = round((count / sum(count)) * 100, 1)) %>%
  ungroup()

# Ajout du total par catégorie d'âge et observatoire (ensemble scolarisés)
total_age_obs <- class_attended_2425 %>%
  group_by(Observatory, AgeGroup2) %>%
  summarise(percentage = 100, .groups = "drop") %>%
  mutate(Niv_education2 = "Ensemble scolarisés")

# Fusion et ordre des colonnes
class_attended_2425 <- bind_rows(class_attended_2425, total_age_obs) %>%
  arrange(Observatory,
          factor(AgeGroup2, 
                 levels = c("3-5 ans","6-10 ans","11-14 ans","15-17 ans","18-25 ans")),
          factor(Niv_education2, 
                 levels = c("Primaire","Secondaire 1er cycle","Secondaire 2ème cycle","Universitaire","Ensemble scolarisés")))

# Préparation du tableau GT
class_table <- class_attended_2425 %>%
  mutate(Valeur = paste0(percentage, "%")) %>%
  select(Observatory, AgeGroup2, Niv_education2, Valeur) %>%
  pivot_wider(
    names_from = Niv_education2,
    values_from = Valeur,
    values_fill = "-"
  ) %>%
  select(Observatory,
         `Catégorie d'âge` = AgeGroup2,
         Primaire,
         `Secondaire 1er cycle`,
         `Secondaire 2nd cycle` = `Secondaire 2ème cycle`,
         Universitaire,
         `Ensemble scolarisés`)   # <-- forcé à la fin

# Affichage GT
gt_class <- class_table %>%
  gt() %>%
  tab_header(
    title = "Classe suivie pendant l’année scolaire 2024-2025 suivant les catégories d’âge"
  ) %>%
  cols_label(
    Observatory = "Observatoire",
    `Catégorie d'âge` = "Catégorie d'âge",
    Primaire = "Primaire",
    `Secondaire 1er cycle` = "Secondaire 1er cycle",
    `Secondaire 2nd cycle` = "Secondaire 2nd cycle",
    Universitaire = "Universitaire",
    `Ensemble scolarisés` = "Ensemble scolarisés"
  ) %>%
  tab_style(
    style = cell_text(weight = "bold", size = "large"),
    locations = cells_title(groups = "title")
  ) %>%
  tab_style(
    style = cell_text(weight = "bold"),
    locations = cells_column_labels()
  ) %>%
  tab_style(
    style = cell_fill(color = "#e8f4f8"),
    locations = cells_body(rows = seq(1, nrow(class_table), 2))
  ) %>%
  tab_source_note(source_note = md("**Source : Enquête auprès des OR 2025**"))

gt_class
```
REMARQUES :   
- Voir NAs ou arrondis dans "Alaotra	6-10 ans	94.3%	4.3%	-	-	100%
Alaotra	11-14 ans	43.7%	54.1%	1.5%	-	100%
Alaotra	15-17 ans	2.6%	68.4%	28.9%" => Leurs sommes ne font pas 100%.

#### Raisons de non fréquentation de l’école pour les 6 à 15 ans

```{r}
# Raisons de non fréquentation de l’école pour les 6 à 15 ans
# Préparation des données

# class_attended_2425 <- res_deb %>%
#   left_join(res_m_a, by = "j5") %>%
#   arrange(j5) %>% 
#   filter(m5 >= 6 & m5 <= 15 & m6 != 1 & s2 == 2 ) %>%
#   mutate(
#     j0 = as.character(j0),
#     Observatory = case_when(
#       j0 == "3"  ~ "Marovoay",
#       j0 == "21" ~ "Alaotra",
#       TRUE       ~ j0
#     ),
#     m4 = as.character(m4),
#     Observatory = case_when(
#       m4 == "1"  ~ "Fille",
#       m4 == "2" ~ "Garçon",
#       TRUE       ~ m4
#     ),
#     # Extraire les labels des activités et corriger l'encodage
#     Activite = iconv(as.character(labelled::to_factor(a1)), from = "latin1", to = "UTF-8"),
#     Activite = gsub("&#39;", "'", Activite, fixed = TRUE)
#   ) %>%
#   group_by(Observatory, Activite) %>% 
#   summarise(n = n(), .groups = "drop") %>% 
#   mutate( 
#     Percent = round(n / sum(n) * 100, 1) 
#   ) %>% 
#   arrange(Observatory, desc(n), desc(Percent))
```

### Activités principales des autres membres de ménages

Tout d'abord, on va vérifier les effectifs des activités principales (a1) des autres membres de ménages.  
Le tableau suivant permet d’identifier les activités les plus fréquentes.
On peut le supprimer à la fin des analyses.

```{r}
# All main activities of the other household members
all_hh_main_act2 <- res_deb %>%
  left_join(res_m_a, by = "j5") %>%
  arrange(j5) %>% 
  filter(m6 != 1) %>%  # Keep the other household members
  mutate(
    j0 = as.character(j0),
    Observatory = case_when(
      j0 == "3"  ~ "Marovoay",
      j0 == "21" ~ "Alaotra",
      TRUE       ~ j0
    ),
    # Extraire les labels des activités et corriger l'encodage
    Activite = iconv(as.character(labelled::to_factor(a1)), from = "latin1", to = "UTF-8"),
    Activite = gsub("&#39;", "'", Activite, fixed = TRUE)
  ) %>%
  group_by(Observatory, Activite) %>% 
  summarise(n = n(), .groups = "drop") %>% 
  mutate( 
    Percent = round(n / sum(n) * 100, 1) 
  ) %>% 
  arrange(Observatory, desc(n), desc(Percent))

# Ajouter une ligne "Total" par observatoire
totals2 <- all_hh_main_act2 %>%
  group_by(Observatory) %>%
  summarise(
    n = sum(n),
    Percent = 100,
    Activite = "Total",
    .groups = "drop"
  )

all_hh_main_act2 <- bind_rows(all_hh_main_act2, totals2) %>%
  arrange(Observatory, desc(Activite == "Total"), desc(n))

# Display with gt
all_hh_main_act2 %>%
  gt(groupname_col = "Observatory") %>%
  tab_header(
    title = "Principales activités des autres membres de ménages par observatoire"
  ) %>%
  cols_label(
    Activite = "Activité principale",
    n = "Effectif",
    Percent = "Pourcentage (%)"
  ) %>%
  fmt_number(
    columns = Percent,
    decimals = 1
  ) %>%
  tab_options(
    table.font.size = 12,
    table.width = pct(100)
  ) %>%
  # GRAS + couleur bleu ciel clair : Titre principal
  tab_style(
    style = list(cell_text(weight = "bold", size = "large"), cell_fill(color = "#87CEEB")),
    locations = cells_title(groups = "title")
  ) %>%
  # GRAS + couleur bleu foncé : En-têtes de colonnes
  tab_style(
    style = list(cell_text(weight = "bold", color = "white"), cell_fill(color = "#4F81BD")),
    locations = cells_column_labels()
  ) %>%
  # GRAS + couleur beige clair : Noms des groupes (Observatoires)
  tab_style(
    style = list(cell_text(weight = "bold"), cell_fill(color = "#F5F5DC")),
    locations = cells_row_groups()
  ) %>%
  # GRAS + couleur vert clair : Ligne "Total"
  tab_style(
    style = list(cell_text(weight = "bold"), cell_fill(color = "#DFFFD6")),
    locations = cells_body(
      columns = everything(),
      rows = Activite == "Total"
    )
  ) %>%
  tab_source_note(source_note = md("**Source : Enquête auprès des OR 2025**"))
```


-   Les cultivateurs exploitants (code = 95), les ouvriers agricoles (salariés agricoles) (code = 76) et commercants (code = 45), les étudiants (code=14) sont majoritaires tant à Alaotra et à Marovoay.


Nous allons voir les effectifs des activités principales comme "Cultivateur", "Eleveur", et "Commerçant"


```{r}
# Activités principales des autres membres de ménages
hh_main_act3 <- res_deb %>%
  left_join(res_m_a, by = "j5") %>%
  arrange(j5) %>% 
  filter(m6 != 1) %>%  # garder les autres membres de ménages
  mutate(
    j0 = as.character(j0),
    Observatory = case_when(
      j0 == "3"  ~ "Marovoay",
      j0 == "21" ~ "Alaotra",
      TRUE       ~ j0
    ),
    Act_principal = case_when(
      a1 == 95 ~ "Cultivateur",
      a1 == 76 ~ "Ouvrier agricole",
      a1 == 45 ~ "Commerçant",
      a1 == 14 ~ "Etudiant",
      a1 == 00 ~ "Chômeur",
      a1 == 96 ~ "Eleveur",
      a1 == 99 ~ "Pêcheur exploitant",
      TRUE     ~ "Autres"
    )
  ) %>%
  group_by(Observatory, Act_principal) %>% 
  summarise(n = n(), .groups = "drop") %>% 
  group_by(Observatory) %>% 
  mutate(Percent = round(n / sum(n) * 100, 1)) %>% 
  arrange(Observatory, Act_principal, desc(n), desc(Percent))

# Totaux par observatoire
totaux3 <- hh_main_act3 %>% 
  group_by(Observatory) %>% 
  summarise(
    Act_principal = "Total",
    n = sum(n),
    Percent = 100,
    .groups = "drop"
  )

# Fusion données détaillées + totaux
hh_main_act_final3 <- bind_rows(hh_main_act3, totaux3) %>%
  arrange(Observatory, desc(Act_principal))

# Tableau GT
hh_main_act_final3 %>%
  gt(groupname_col = "Observatory") %>%
  tab_header(
    title = md("**Activités principales des autres membres de ménage par observatoire**")
  ) %>%
  cols_label(
    Act_principal = "Activité principale",
    n = "Effectif",
    Percent = "Pourcentage (%)"
  ) %>%
  fmt_number(
    columns = Percent,
    decimals = 1
  ) %>%
  tab_options(
    table.font.size = 12,
    table.width = pct(100)
  ) %>%
  tab_style(
    style = cell_text(weight = "bold"),
    locations = cells_column_labels(columns = everything())
  ) %>%
  tab_style(
    style = list(cell_text(weight = "bold"), cell_fill(color = "#f0f0f0")),
    locations = cells_row_groups(groups = c("Alaotra", "Marovoay"))
  ) %>%
  tab_style(
    style = list(cell_text(weight = "bold"), cell_fill(color = "#e6f2ff")),
    locations = cells_body(rows = Act_principal == "Total")
  ) %>%
  tab_style(
    style = list(cell_text(weight = "bold"), cell_fill(color = "#d9e2ef")),
    locations = cells_column_labels(columns = everything())
  ) %>%
  tab_source_note(source_note = md("**Source : Enquête auprès des OR 2025**"))

########################################################
# Camembert par observatoire
########################################################
ggplot(hh_main_act_final3 %>% filter(Act_principal != "Total"),
       aes(x = "", y = Percent, fill = Act_principal)) +
  geom_col(width = 1, color = "white") +
  coord_polar(theta = "y") +
  facet_wrap(~Observatory) +
  geom_text(
    aes(label = paste0(Percent, "%")),
    position = position_stack(vjust = 0.5),
    color = "white",
    fontface = "bold",
    size = 4
  ) +
  labs(
    title = "Répartition des activités principales \n des autres membres de ménage par observatoire (%)",
    fill = "Activité principale"
  ) +
  theme_void() +
  theme(
    plot.title = element_text(face = "bold", hjust = 0.5, size = 12),
    strip.text = element_text(face = "bold")
  )

```
REMARQUE :  
- A corriger effectif et pourcentage dans tableau par ordre décroissant.


#### Activités principales des chefs de ménages par sexe

```{r}
# Main activities of the other household members per sex
hh_main_act4 <- res_deb %>%
  left_join(res_m_a, by = "j5") %>%
  arrange(j5) %>% 
  filter(m6 != 1) %>%  # Keep other household members
  mutate(
    j0 = as.character(j0),
    Observatory = case_when(
      j0 == "3"  ~ "Marovoay",
      j0 == "21" ~ "Alaotra",
      TRUE       ~ j0
    ),
    Act_principal = case_when(
      a1 == 95 ~ "Cultivateur",
      a1 == 76 ~ "Ouvrier agricole",
      a1 == 45 ~ "Commerçant",
      a1 == 14 ~ "Etudiant",
      a1 == 00 ~ "Chômeur",
      a1 == 96 ~ "Eleveur",
      a1 == 99 ~ "Pêcheur exploitant",
      TRUE     ~ "Autres"
    ),
     Sexe = case_when(
      m4 == 1 ~ "Homme",
      m4 == 2 ~ "Femme",
      TRUE    ~ "Autres"
    ),
  ) %>%
  group_by(Observatory, Sexe, Act_principal) %>% 
  summarise(n = n(), .groups = "drop") %>% 
  group_by(Observatory, Sexe) %>% 
  mutate( 
    Percent = round(n / sum(n) * 100, 1) 
    ) %>% 
  arrange(Observatory, Sexe, desc(n)) 

 # Calculate totals by observatory and sex
  totaux4 <- hh_main_act4 %>% 
  group_by(Observatory, Sexe) %>% 
  summarise( 
    Act_principal = "Total", 
    n = sum(n), 
    Percent = 100, 
    .groups = "drop" 
    ) 
# Merge detailed data with totals
hh_main_act_final4 <- bind_rows(hh_main_act4, totaux4) %>%
  arrange(Observatory, Sexe, desc(Act_principal))

# Pivot to have Male/Female in columns
hh_wide4 <- hh_main_act_final4 %>% 
  pivot_wider( 
    names_from = Sexe, 
    values_from = c(n, Percent) 
    )

hh_wide4 %>%
  gt(groupname_col = "Observatory") %>%
  tab_header(
    title = md("**Activités principales des autres membres de ménages par observatoire et par sexe**")
  ) %>%
  cols_label(
    Act_principal = "Activité principale",
    n_Homme = "Effectif Homme",
    Percent_Homme = "Pourcentage Homme (%)",
    n_Femme = "Effectif Femme",
    Percent_Femme = "Pourcentage Femme (%)"
  ) %>%
  fmt_number(
    columns = starts_with("Percent"),
    decimals = 1
  ) %>%
  tab_options(
    table.font.size = 12,
    table.width = pct(100)
  ) %>% 
# Make the headers bold
  tab_style( 
    style = cell_text(weight = "bold"), 
    locations = cells_column_labels( 
      columns = everything() 
      ) 
    ) %>% 

# Group titles (Alaotra, Marovoay) in bold + light gray background
tab_style( 
  style = list( cell_text(weight = "bold"), 
                cell_fill(color = "#f0f0f0") 
                ), 
  locations = cells_row_groups(groups = c("Alaotra", "Marovoay")
                               ) 
  ) %>% 
 # "Total" row and its content in bold + light blue background
  tab_style( 
    style = list( cell_text(weight = "bold"), 
                  cell_fill(color = "#e6f2ff") 
                  ), 
    locations = cells_body( rows = Act_principal == "Total" ) 
    ) %>% 
# Column headers in bold + bluish gray background
  tab_style( 
    style = list( cell_text(weight = "bold"), 
                  cell_fill(color = "#d9e2ef") 
                  ), 
    locations = cells_column_labels( columns = everything() 
                                     ) 
    )%>%
  tab_source_note(source_note = md("**Source : Enquête auprès des OR 2025**"))

########################################################
# Camembert par observatoire et sexe
########################################################
ggplot(hh_main_act_final4 %>% filter(Act_principal != "Total"),
       aes(x = "", y = Percent, fill = Act_principal)) +
  geom_col(width = 1, color = "white") +
  coord_polar(theta = "y") +
  facet_grid(Observatory ~ Sexe) +
  geom_text(
    aes(label = paste0(Percent, "%")),
    position = position_stack(vjust = 0.5),
    color = "white",
    fontface = "bold",
    size = 3
  ) +
  labs(
    title = "Répartition des activités principales \n des autres membres de ménages selon l'observatoire et par sexe (%)",
    fill = "Activité principale"
  ) +
  theme_void() +
  theme(
    plot.title = element_text(face = "bold", hjust = 0.5, size = 12),
    strip.text = element_text(face = "bold")
  )

```


REMARQUES :  
- A corriger dans tableaux, les "n_autres" et "percent_autres" dans la ligne des colonnes,  
- Activités des autres membres du ménage selon l'âge : Pour vérifier si les NA correspondent avec les moins de 15 ans.  
- Est-ce pertinent de voir les activités agricoles et non-agricoles?? (aa2, aa3, aa4, aa5) avec les SAC
