---
output: html_document
editor_options: 
  chunk_output_type: console
---

# Caractéristiques socio-démographiques des ménages

Le ménage est l'unité de base de l'enquête.

```{r}
library(tidyverse)
library(haven)
library(dplyr)
library (gt) # Easily create presentation - ready display tables

# Loading observatories data
res_deb <- read_dta("data/dta_format/res_deb.dta")
# Loading household data
res_m_a <- read_dta("data/dta_format/res_m_a.dta")
```


Nous allons voir le nombre de ménages enquêtés par observatoire.
```{r}
# Tableau de répartition des ménages selon les observatoires
tab <- res_deb %>%
  group_by(j0) %>%
  summarise(n = n_distinct(j5), .groups = "drop") %>%
  arrange(desc(n)) %>%
  mutate(
    Percent = round(n / sum(n) * 100, 1),
    j0 = as.character(j0),
    Observatory = case_when(
      j0 == "3"  ~ "Marovoay",
      j0 == "21" ~ "Alaotra",
      TRUE       ~ j0
    )
  ) %>%
  select(Observatory, n, Percent)

tab <- tab %>% 
  tibble::add_row(Observatory = "Total", n = sum(tab$n), Percent = sum(tab$Percent, na.rm = TRUE))

# Créer un tableau avec gt 
gt_tab <- gt(tab) %>% 
  tab_header( 
    title = "Répartition des ménages selon les observatoires",
    ) %>% 
  fmt_number( 
    columns = Percent, 
    decimals = 0, 
    suffixing = TRUE ) %>%
  tab_footnote( 
    footnote = "Percent (%)", 
    locations = cells_column_labels(columns = Percent) 
    )
gt_tab 
```

Nous allons voir le nombre de ménages enquêtés par hameau.

```{r}
# Tableau de répartition des ménages enquêtés par hameau selon les observatoires

tab <- res_deb %>%
  group_by(j0,j4) %>%
  summarise(n = n_distinct(j5), .groups = "drop") %>%
  arrange(desc(n)) %>%
  mutate(
    Percent = round(n / sum(n) * 100, 1),
    j0 = as.character(j0),
    Observatory = case_when(
      j0 == "3"  ~ "Marovoay",
      j0 == "21" ~ "Alaotra",
      TRUE       ~ j0
    )
  ) %>%
  select(Observatory,j4, n, Percent)

tab <- tab %>% 
  tibble::add_row(Observatory = "Total", n = sum(tab$n), Percent = sum(tab$Percent, na.rm = TRUE))

# Créer un tableau avec gt 
gt_tab <- gt(tab) %>% 
  tab_header( 
    title = "Répartition des ménages par hameau selon les observatoires",
    ) %>% 
  fmt_number( 
    columns = Percent, 
    decimals = 0, 
    suffixing = TRUE ) %>%
  tab_footnote( 
    footnote = "Percent (%)", 
    locations = cells_column_labels(columns = Percent) 
    ) %>% 
  cols_label( 
    j4 = "Hameau" )
gt_tab 
```

## Description des ménages
### Taille des ménages par observatoire

Calculons la taille des ménages par observatoire

```{r}

hh_size_obs <- res_m_a %>% 
  left_join(res_deb, by = "j5") %>% 
  group_by(j0, j5) %>% 
  mutate(hh_size = n()) %>% 
  distinct(j0, j5, hh_size) %>% 
  group_by(j0) %>% 
  summarise(mean_hh_size = mean(hh_size), .groups = "drop") %>% 
  mutate(
    j0 = as.character(j0),
    Observatory = case_when(
      j0 == "3"  ~ "Marovoay",
      j0 == "21" ~ "Alaotra",
      TRUE       ~ j0
    )
  ) %>% 
  select(Observatory, mean_hh_size)

# Displaying with gt
hh_size_obs_tab <- gt(hh_size_obs) %>% 
  tab_header( 
    title = "Taille moyenne des ménages par observatoire",
    ) %>% 
  fmt_number( 
    columns = mean_hh_size, 
    decimals = 2, 
    suffixing = TRUE ) %>%
  cols_label( 
    mean_hh_size = "Taille moyenne" )
hh_size_obs_tab

```

### Taille des ménages par hameau et par observatoire

```{r hh_size_hameau}
hh_size_obs <- res_m_a %>% 
  left_join(res_deb, by = "j5") %>% 
  group_by(j0, j4, j5) %>% 
  mutate(hh_size = n()) %>% 
  distinct(j0, j4, j5, hh_size) %>% 
  group_by(j0, j4) %>% 
  summarise(mean_hh_size = mean(hh_size), .groups = "drop") %>% 
  mutate(
    j0 = as.character(j0),
    Observatory = case_when(
      j0 == "3"  ~ "Marovoay",
      j0 == "21" ~ "Alaotra",
      TRUE       ~ j0
    )
  ) %>% 
  select(Observatory, j4, mean_hh_size) #%>% 
  # bind_rows( 
  #   tibble( 
  #     Observatory = "Total", 
  #     j4 = "Tous hameaux", 
  #     mean_hh_size = mean(hh_size_obs$mean_hh_size) 
  #     ) 
  #   )

# Displaying with gt
hh_size_obs_tab <- gt(
  hh_size_obs,
  groupname_col = "Observatory" # les observatoires deviennent des groupes
  ) %>% 
  tab_header( 
    title = "Taille moyenne des ménages par hameau et selon l'observatoire",
    ) %>% 
  fmt_number( 
    columns = mean_hh_size, 
    decimals = 2, 
    suffixing = TRUE ) %>%
  cols_label( 
    mean_hh_size = "Taille moyenne",
    j4 = "Hameau") 
hh_size_obs_tab


gt(
  hh_size_obs,
  groupname_col = "Observatory"
  ) %>% 
  tab_header( 
    title = md("**Taille moyenne des ménages par hameau**"),
    subtitle = "Selon l'observatoire"
    ) %>% 
  fmt_number( 
    columns = mean_hh_size, 
    decimals = 2
    ) %>%
  summary_rows(
    groups = TRUE,
    columns = mean_hh_size,
    fns = list("Moyenne observatoire" = ~mean(.)),
    fmt = ~fmt_number(., decimals = 2)
  ) %>%
  tab_options(
    row_group.font.weight = "bold",
    row_group.font.size = px(14),
    row_group.padding = px(8),
    summary_row.background.color = "#F8F9FA",
    summary_row.text_transform = "uppercase",
#    summary_row.font.size = px(11),
    table.font.size = px(12),
    heading.title.font.size = px(16),
    heading.subtitle.font.size = px(13)
  ) %>%
  tab_style(
    style = cell_text(indent = px(10)),
    locations = cells_body(columns = j4)
  ) %>%
  cols_label( 
    mean_hh_size = "Taille moyenne",
    j4 = "Hameau"
  ) %>%
  cols_align(
    align = "right",
    columns = mean_hh_size
  )


```

### Structure par âge

### Origine

## Caractéristiques des chefs de ménages

### Situation matrimoniale

### Niveau d'éducation

### Activités principales des Chefs de ménage

## Caractéristiques des autres membres de ménages

### Activités principales

### Education et scolarisation
