---
output: html_document
editor_options: 
  chunk_output_type: console
---

  

# Caractéristiques socio-démographiques des ménages

**REMARQUE :**  
Les tableaux nous serviront d'apporter plus de precision à la compréhension des graphiques.  
A la fin, on peut supprimer les tableaux et les graphiques non pertinentes.

Le ménage est l'unité de base de l'enquête.

```{r data_loading}
# Set encoding 
options(encoding = "UTF-8")

# Load package
library(tidyverse)
library(haven)
library(dplyr)
library (gt) # Easily create presentation - ready display tables
library(ggplot2)
library(labelled)

# Loading observatories data
res_deb <- read_dta("data/res_deb.dta")
# Loading household data
res_m_a <- read_dta("data/res_m_a.dta")
# Changing j0 and j5 in character value
```

## Vérification

Afin de s'assurer si les positions dans l’identifiant des ménages correspondent bien à la structure formée par le code observatoire, le code commune et le code des hameaux, quelques vérifications s’imposent, notamment sur le nombre de caractères constituant ces codes.

```{r}
# Vérification des nombres de position dans j0, j4_a, j41
source("01_apurement_j5_j0_j4a_j41.R")
result <- length_analysis(res_deb) 
result$grouped_table %>% 
  gt() %>% 
  tab_header( 
    title = "Occurrences by Obs, hh_ID, village, commune lengths" ) %>% 
  cols_label( 
    j0 = "Obs", 
    j0_length = "Obs_length",
    j5_length = "hh_ID_length", 
    j4_a_length = "Village_length", 
    j41_length = "Commune_length", 
    n = "Count" 
    )

min_max_table <- bind_cols(result$min_table,result$max_table) %>% 
  pivot_longer( 
    cols = everything(), 
    names_to = c(" ", ".value"), 
    names_pattern = "(.*)_(min|max)" 
    ) 
min_max_table %>% 
  gt() %>% 
  tab_header( 
    title = "Character Count Summary", 
    )
```

La longueur du code des hameaux varie entre 1 et 2, celle de la commune est égale à 1.\
Or, j5 (contenant 7 positions) est composée de :

-   code observatoire à la position 1 à 3

-   code commune à la position 4 ;

-   code village à la position 5 ;

-   code ménage à la position 6-7 ;

Qu’en est-il des codes ménages aux positions 6 et 7 de J5 ?

## Description des ménages

### Taille des ménages par observatoire

Calculons la taille des ménages par observatoire

```{r}
#| tbl-cap: |
#|    <strong>Taille moyenne des ménages par observatoire</strong> 
#| tbl-cap-location: top
#| label: tbl-men-obs
#| 
hh_size_obs <- res_m_a %>% 
  left_join(res_deb, by = "j5") %>% 
  group_by(j0, j5) %>% 
  mutate(hh_size = n()) %>% 
  distinct(j0, j5, hh_size) %>% 
  group_by(j0) %>% 
  summarise(mean_hh_size = mean(hh_size), .groups = "drop") %>% 
  mutate(
    j0 = as.character(j0),
    Observatory = case_when(
      j0 == "3"  ~ "Marovoay",
      j0 == "21" ~ "Alaotra",
      TRUE       ~ j0
    )
  ) %>% 
  select(Observatory, mean_hh_size)

# Ajouter la moyenne globale
hh_size_obs <- hh_size_obs %>%
  bind_rows(
    tibble(
      Observatory   = "Ensemble",
      mean_hh_size  = mean(hh_size_obs$mean_hh_size)
    )
  )
# Displaying with gt
hh_size_obs_tab <- gt(hh_size_obs) %>%
  fmt_number(
    columns = mean_hh_size,
    decimals = 2,
    suffixing = TRUE
  ) %>%
  cols_label(
    mean_hh_size = "Taille moyenne",
    Observatory = "Observatoire"
  ) %>% 
  # Mettre en gras + fond bleu pâle pour la ligne Ensemble
  tab_style(
    style = list(
      cell_text(weight = "bold"),
      cell_fill(color = "#e8f4f8")
    ),
    locations = cells_body(rows = Observatory == "Ensemble")
  ) %>%
   # Mettre les en-têtes de colonnes en gras
  tab_style(
    style = list(
      cell_text(weight = "bold"),
      cell_fill(color = "#7fb")
    ),
    locations = cells_column_labels(columns = everything())
  ) %>%
# Ajouter une note de source en bas du tableau
  tab_source_note(
    source_note = md("**Source : Enquête auprès des OR 2025**")
  )
hh_size_obs_tab
```

### Taille des ménages par hameau et par observatoire

```{r hh_size_hameau}
# Calculer la taille moyenne des ménages par hameau
hh_size_obs <- res_m_a %>% 
  left_join(res_deb, by = "j5") %>% 
  group_by(j0, j4, j5) %>% 
  summarise(hh_size = n(), .groups = "drop") %>% 
  mutate(
    j4bis = case_when(
      str_starts(str_to_lower(j4), "bepako") ~ "Bepako",
      str_starts(str_to_lower(j4), "ampijoroa") ~ "Ampijoroa",
      str_starts(str_to_lower(j4), "maroala") ~ "Maroala",
      str_starts(str_to_lower(j4), "madiromiongana") ~ "Madiromiongana",
      TRUE ~ j4
    ),
    Observatory = case_when(
      j0 == 3  ~ "Marovoay",
      j0 == 21 ~ "Alaotra",
      TRUE ~ as.character(j0)
    )
  ) %>% 
  group_by(Observatory, j4bis) %>% 
  summarise(
    n_hh = n(),
    mean_hh_size = mean(hh_size), 
    .groups = "drop"
  )

# Ajouter les lignes de résumé par observatoire
hh_size_combined <- hh_size_obs %>%
  group_by(Observatory) %>%
  summarise(
    j4bis = "Ensemble",
    mean_hh_size = weighted.mean(mean_hh_size, n_hh),
    # On a besoin de n_hh pour pondérer le calcul de la moyenne par observatoire
    n_hh = sum(n_hh) 
  ) %>%
  bind_rows(hh_size_obs, .) %>%
  arrange(Observatory, j4bis == "Ensemble", j4bis)

# Afficher le tableau avec gt
gt(hh_size_combined, groupname_col = "Observatory") %>% 
  tab_header(title = "Taille moyenne des ménages par hameau et selon l'observatoire") %>% 
  fmt_number(columns = mean_hh_size, decimals = 2) %>%
  # on utilise n_hh pour calculer la moyenne par observatoire, mais on le 
  # masque car cette information est déjà fournie plus haut
  cols_hide(columns = n_hh) %>%
  # Ligne Ensemble en gras + fond bleu pâle
  tab_style(
    style = list(cell_text(weight = "bold"), cell_fill(color = "#e8f4f8")),
    locations = cells_body(rows = j4bis == "Ensemble")
  ) %>%
  # Titre principal en gras + fond beige clair
  tab_style(
    style = list(cell_text(weight = "bold"), cell_fill(color = "#f9f2e7")),
    locations = cells_title(groups = "title")
  ) %>%
  # En-têtes de colonnes en gras + fond beige foncé
  tab_style(
    style = list(cell_text(weight = "bold"), cell_fill(color = "#d2b48c")),
    locations = cells_column_labels(columns = everything())
  ) %>%
  # Groupes d'observatoires en gras + fond gris clair
  tab_style(
    style = list(cell_text(weight = "bold"), cell_fill(color = "#b2df2b")),
    locations = cells_row_groups()
  ) %>%
  tab_options(row_group.font.weight = "bold") %>%
  cols_label(mean_hh_size = "Taille moyenne", j4bis = "Hameau")%>% 
        # Ajouter une note de source en bas du tableau
  tab_source_note(
    source_note = md("**Source : Enquête auprès des OR 2025**")
  )

```
### Structure par âge
#### Au niveau des observatoires
Nous allons voir la répartition des ménages par tranche d'âge par observatoire.

```{r}
# CORRECTION3
# Tableau de répartition des membres du ménage par tranche d'âge selon les observatoires
hh_age <- res_deb %>%
  left_join(res_m_a, by="j5") %>%
  mutate(
    j0 = as.character(j0),
    Observatory = case_when(
      j0 == "3"  ~ "Marovoay",
      j0 == "21" ~ "Alaotra",
      TRUE       ~ j0
    ),
    AgeGroup = case_when(
      m5 <= 10              ~ "0-10 ans",
      between(m5, 11, 20)   ~ "11-20 ans",
      between(m5, 21, 30)   ~ "21-30 ans",
      between(m5, 31, 40)   ~ "31-40 ans",
      between(m5, 41, 50)   ~ "41-50 ans",
      between(m5, 51, 60)   ~ "51-60 ans",
      between(m5, 61, 70)   ~ "61-70 ans",
      m5 >= 71              ~ "71 ans et plus",
      TRUE                  ~ NA_character_
    )
  ) %>%
group_by(Observatory, AgeGroup) %>%
  summarise(n = n(), .groups = "drop") %>%
  group_by(Observatory) %>%
  mutate(Percent = round(n / sum(n) * 100, 1)) %>%
  arrange(Observatory, AgeGroup)

# Ajouter une ligne "Ensemble" par observatoire
hh_age_combined <- hh_age %>%
  group_by(Observatory) %>%
  summarise(
    AgeGroup = "Ensemble",
    n = sum(n),
    Percent = 100,
    .groups = "drop"
  ) %>%
  bind_rows(hh_age, .) %>%
  arrange(Observatory, AgeGroup == "Ensemble", AgeGroup)

# Ligne Total globale
grand_total <- hh_age_combined %>%
  filter(AgeGroup == "Ensemble") %>%
  summarise(
    Observatory = "zzzTotal",   # valeur technique pour le tri
    AgeGroup = "Total",
    n = sum(n),
    Percent = 100
  )

# Fusionner tout
hh_age_final <- bind_rows(hh_age_combined, grand_total) %>%
  mutate(order_flag = ifelse(Observatory == "zzzTotal", 2, 1)) %>%
  arrange(order_flag, Observatory, AgeGroup == "Ensemble", AgeGroup) %>%
  select(-order_flag) %>%
  mutate(Observatory = ifelse(Observatory == "zzzTotal", "", Observatory)) # éviter le groupe vide

# Créer le tableau gt
gt_hh_age <- gt(hh_age_final, groupname_col = "Observatory") %>%
  tab_header(
    title = "Répartition des membres du ménage par tranche d'âge selon les observatoires"
  ) %>%
  fmt_number(columns = Percent, decimals = 0) %>%
  cols_label(
    n        = "Effectif",
    Percent  = "Pourcent",
    AgeGroup = "Tranche d'âge"
  ) %>%
  # Style pour les sous-totaux "Ensemble"
  tab_style(
    style = list(cell_text(weight = "bold"), cell_fill(color = "#e8f5e9")),
    locations = cells_body(rows = AgeGroup == "Ensemble" & Observatory != "")
  ) %>%
  # Style pour la ligne Total finale
  tab_style(
    style = list(cell_text(weight = "bold"), cell_fill(color = "#FFD700")),
    locations = cells_body(rows = AgeGroup == "Total")
  ) %>%
  # Style pour les en-têtes de colonnes
  tab_style(
    style = list(cell_text(weight = "bold"), cell_fill(color = "#4682B4")),
    locations = cells_column_labels(columns = everything())
  ) %>%
  # Style pour les observatoires
  tab_style(
    style = list(cell_text(weight = "bold"), cell_fill(color = "#B0E0E6")),
    locations = cells_row_groups()
  ) %>%
  # Style pour le titre principal
  tab_style(
    style = list(cell_text(weight = "bold"), cell_fill(color = "#FFF2CC")),
    locations = cells_title(groups = "title")
  ) %>%
  tab_source_note(
    source_note = md("**Source : Enquête auprès des OR 2025**")
  )

gt_hh_age

```

**Remarques :**

-   2 "NA" trouvé dans tranche d'âge à corriger pour Alaotra;

-   A supprimer l'une des lignes "Total" qui reprend la ligne "Ensemble" pour Alaotra  

REMARQUES FIGURES  
Pour les histogrammes et camembert, mettre un titre et source à chaque fois, et mettre en gras les titres



```{r}
# Histogramme séparé par observatoire
ggplot(hh_age, aes(x = AgeGroup, y = n, fill = AgeGroup)) +
  geom_col(show.legend = FALSE) +
  facet_wrap(~Observatory) +
  labs(
    title = "Répartition des membres des ménages par tranche d’âge selon les observatoires",
    x = "Tranche d’âge",
    y = "Nombre de ménages"
  ) +
  theme_minimal() +
  theme(
    axis.text.x = element_text(angle = 45, hjust = 1),
    strip.text  = element_text(face = "bold")
  )

# Camembert séparé par observatoire avec pourcentages affichés
ggplot(hh_age, aes(x = "", y = Percent, fill = AgeGroup)) +
  geom_col(width = 1, color = "white") +
  geom_text(aes(label = paste0(Percent, "%")),
            position = position_stack(vjust = 0.5),
            color = "black", size = 3) +
  coord_polar(theta = "y") +
  facet_wrap(~Observatory) +
  labs(
    title = "Répartition des membres des ménages enquêtés par tranche d’âge selon les observatoires",
    fill  = "Tranche d’âge"
  ) +
  theme_minimal() +
  theme(
    axis.title.x = element_blank(),
    axis.title.y = element_blank(),
    axis.text.x  = element_blank(),
    axis.text.y  = element_blank(),
    panel.grid   = element_blank(),
    strip.text   = element_text(face = "bold")
  )

```

```{r}
# Pyramide des âges par sexe et observatoire
hh_age_sex <- res_deb %>%
  left_join(res_m_a, by = "j5") %>% 
  mutate(
    j0 = as.character(j0),
    Observatory = case_when(
      j0 == "3"  ~ "Marovoay",
      j0 == "21" ~ "Alaotra",
      TRUE       ~ j0
    ),
    AgeGroup = case_when(
      m5 <= 10              ~ "0-10 ans",
      between(m5, 11, 20)   ~ "11-20 ans",
      between(m5, 21, 30)   ~ "21-30 ans",
      between(m5, 31, 40)   ~ "31-40 ans",
      between(m5, 41, 50)   ~ "41-50 ans",
      between(m5, 51, 60)   ~ "51-60 ans",
      between(m5, 61, 70)   ~ "61-70 ans",
      m5 >= 71              ~ "71 ans et plus",
      TRUE                  ~ NA_character_
    ),
    Sexe = case_when(
      m4 == 1 ~ "Homme",
      m4 == 2 ~ "Femme",
      TRUE    ~ NA_character_
    )
  ) %>%
  filter(!is.na(Sexe) & !is.na(AgeGroup)) %>%
  group_by(Observatory, AgeGroup, Sexe) %>%
  summarise(n = n(), .groups = "drop") %>%
  group_by(Observatory, Sexe) %>%
  mutate(
    Percent = round(n / sum(n) * 100, 1),
    Percent = if_else(Sexe == "Homme", -Percent, Percent)
  )

ggplot(hh_age_sex, aes(x = AgeGroup, y = Percent, fill = Sexe)) +
  geom_col() + 
  coord_flip() + 
  facet_wrap(~Observatory) +
  labs( 
    title = "Pyramide des âges des membres des ménages enquêtés par observatoire",
    x = "Tranche d'âge",
    y = "Pourcentage (%)" 
    ) + 
  scale_y_continuous(labels = abs) + 
  theme_minimal()
```

#### Au niveau des hameaux
Nous allons voir la répartition des ménages par tranche d'âge par hameau et par observatoire.


```{r age_hameau}
# Répartition des ménages par tranche d'âge selon les observatoires et hameaux
hh_age_village <- res_deb %>%
  left_join(res_m_a, by = "j5") %>%
  mutate(
    j0 = as.character(j0),
    Observatory = case_when(
      j0 == "3"  ~ "Marovoay",
      j0 == "21" ~ "Alaotra",
      TRUE       ~ j0
    ),
    AgeGroup = case_when(
      m5 <= 10              ~ "0-10 ans",
      between(m5, 11, 20)   ~ "11-20 ans",
      between(m5, 21, 30)   ~ "21-30 ans",
      between(m5, 31, 40)   ~ "31-40 ans",
      between(m5, 41, 50)   ~ "41-50 ans",
      between(m5, 51, 60)   ~ "51-60 ans",
      between(m5, 61, 70)   ~ "61-70 ans",
      m5 >= 71              ~ "71 ans et plus",
      TRUE                  ~ NA_character_
    ),
    j4bis = case_when(
      str_starts(str_to_lower(j4), "bepako")        ~ "Bepako",
      str_starts(str_to_lower(j4), "ampijoroa")     ~ "Ampijoroa",
      str_starts(str_to_lower(j4), "maroala")       ~ "Maroala",
      str_starts(str_to_lower(j4), "madiromiongana")~ "Madiromiongana",
      TRUE                                          ~ j4
    ),
    Obs_Hameau = paste(Observatory, j4bis, sep = " - ")
  ) %>%
group_by(Obs_Hameau, AgeGroup) %>%
  summarise(n = n(), .groups = "drop") %>%
  group_by(Obs_Hameau) %>%
  mutate(Percent = round(n / sum(n) * 100, 1)) %>%
  arrange(Obs_Hameau, AgeGroup) %>%
  group_modify(~ bind_rows(
    .x,
    tibble(
      Obs_Hameau = unique(.x$Obs_Hameau),
      AgeGroup   = "Total",
      n          = sum(.x$n),
      Percent    = 100
    )
  )) %>%
  ungroup()

# Tableau gt avec regroupement
gt_hh_age_village <- gt(hh_age_village, 
                        rowname_col = "AgeGroup", 
                        groupname_col = "Obs_Hameau") %>%
  tab_header(
    title = md("**Répartition des membres des ménages par tranche d'âge selon les observatoires et hameaux**")
  ) %>%
  cols_label(
    n       = "Effectif",
    Percent = "Pourcentage"
  ) %>%
  fmt_number(columns = Percent, decimals = 1) %>%
  # Mettre en gras + fond gris clair pour les titres de groupe
  tab_style(
    style = list(
      cell_text(weight = "bold"),
      cell_fill(color = "#f0f0f0")
    ),
    locations = cells_row_groups()
  ) %>%
  # Mettre en gras + fond bleu pâle pour la ligne Total
  tab_style(
    style = list(
      cell_text(weight = "bold"),
      cell_fill(color = "#e8f4f8")
    ),
    locations = cells_body(rows = AgeGroup == "Total")
  ) %>%
  # Stub "Total" en gras + fond bleu pâle (case entière colorée)
  tab_style(
    style = list(
      cell_text(weight = "bold"),
      cell_fill(color = "#e8f4f8")
    ),
    locations = cells_stub(rows = AgeGroup == "Total")
  ) %>%
# Mettre en gras + fond beige pour les en-têtes Effectif et Pourcentage
  tab_style(
    style = list(
      cell_text(weight = "bold"),
      cell_fill(color = "#f9f2e7")
    ),
    locations = cells_column_labels(columns = c(n, Percent))
  ) %>%
  # Mettre en gras + fond gris clair pour le titre principal
  tab_style(
    style = list(
      cell_text(weight = "bold"),
      cell_fill(color = "#f5f5f5")
    ),
    locations = cells_title(groups = "title")
  ) %>%
  tab_source_note(
    source_note = md("**Source : Enquête auprès des OR 2025**")
  )

gt_hh_age_village
```
**REMARQUE**  
- Rajouter des lignes totals pour chaque bloc si c'est nécessaire


Histogrammes par hameau (panneaux séparés)
```{r}
ggplot(hh_age_village %>% filter(AgeGroup != "Total"),
       aes(x = AgeGroup, y = n, fill = AgeGroup)) +
  geom_col(show.legend = FALSE) +
  facet_wrap(~Obs_Hameau) +
  labs(
    title = "Répartition des ménages par tranche d’âge selon les hameaux",
    x = "Tranche d’âge",
    y = "Nombre de ménages"
  ) +
  theme_minimal() +
  theme(
    axis.text.x = element_text(angle = 45, hjust = 1),
    strip.text  = element_text(face = "bold")
  ) 

```


### Origine

On va voir l'origine des chefs de ménages et de leurs conjoints.

Variables concernées :

m6 : rohim-pihavanana, 1 : CM, 2 : sa femme

m3 : origine

```{r hhh-spouse-origin}
# Origin of household heads and spouses by observatory

hh_origine <- res_deb %>%
  left_join(res_m_a, by = "j5") %>%
  arrange (j5) %>% 
  filter(m6 %in% c(1, 2)) %>%  # Keep only CM= 1 and spouse = 2
  mutate(
    j0 = as.character(j0),
    Observatory = case_when(
      j0 == "3"  ~ "Marovoay",
      j0 == "21" ~ "Alaotra",
      TRUE       ~ j0
    ),
    Member_Type = case_when(
      m6 == 1 ~ "Chef de ménage",
      m6 == 2 ~ "Conjoint",
      TRUE    ~ NA_character_
    ),
    Origine = case_when(
      m3 == 1 ~ "Tompon-tany",
      m3 == 2 ~ "Zana-tany",
      m3 == 3 ~ "Valivotaka",
      m3 == 4 ~ "Mpihavy",
      m3 == 5 ~ "Mpandalo (Migrant temporaire)",
      TRUE    ~ NA_character_
    )
  ) %>%
  select(Observatory, j5, Member_Type, Origine)

# Créer le tableau d'analyse par observatoire et origine
origin_table <- hh_origine %>%
  group_by(Observatory, Member_Type, Origine) %>%
  summarise(
    count = n(),
    .groups = 'drop'
  ) %>%
  group_by(Observatory, Member_Type) %>%
  mutate(
    total = sum(count),
    percentage = round((count / total) * 100, 1)
  ) %>%
  ungroup() %>%
  arrange(Observatory, Member_Type, desc(count))

# Tableau GT - Réorganiser les données pour GT
origin_gt_data <- origin_table %>%
  # S'assurer que toutes les combinaisons existent
  complete(Observatory, Member_Type, Origine, fill = list(count = 0, percentage = 0)) %>%
  select(-total) %>%
  pivot_wider(
    names_from = Member_Type,
    values_from = c(count, percentage),
    names_glue = "{Member_Type}_{.value}",
    values_fill = 0
  ) %>%
  rename(
    `Chef N` = `Chef de ménage_count`,
    `Chef %` = `Chef de ménage_percentage`,
    `Conjoint N` = `Conjoint_count`,
    `Conjoint %` = `Conjoint_percentage`
  ) %>%
  select(Observatory, Origine, `Chef N`, `Chef %`, `Conjoint N`, `Conjoint %`)
###############################################
# GT tab
##############################################"
gt_origin <- origin_gt_data %>%
  gt(groupname_col = "Observatory") %>%
  tab_header(
    title = "Origine des chefs de ménage et conjoints par observatoire",
    subtitle = "Nombres et pourcentages"
  ) %>%
  cols_label(
    Origine = "Origine",
    `Chef N` = "Nombre",
    `Chef %` = "(%)",
    `Conjoint N` = "Nombre",
    `Conjoint %` = "(%)"
  ) %>%
  tab_spanner(
    label = "Chefs de ménage",
    columns = c(`Chef N`, `Chef %`)
  ) %>%
  tab_spanner(
    label = "Conjoints",
    columns = c(`Conjoint N`, `Conjoint %`)
  ) %>%
  fmt_number(
    columns = c(`Chef N`, `Conjoint N`),
    decimals = 0
  ) %>%
  fmt_number(
    columns = c(`Chef %`, `Conjoint %`),
    decimals = 1,
    suffixing = TRUE
  ) %>%
  tab_style(
    style = cell_fill(color = "#f0f0f0"),
    locations = cells_body(rows = seq(1, nrow(origin_gt_data), 2))
  ) %>%
  tab_footnote(
    footnote = "Les pourcentages sont calculés par catégorie (chef ou conjoint) au sein de chaque observatoire",
    locations = cells_title(groups = "title")
  ) %>%
  tab_source_note(
    source_note = md("**Source : Enquête auprès des OR 2025**")
  )

gt_origin

#####################################################
# Histogramme avec pourcentages
#####################################################
ggplot(origin_table, aes(x = Origine, y = percentage, fill = Member_Type)) +
  geom_col(position = "dodge") +
  facet_wrap(~Observatory) +
  labs(
    title = "Distribution (%) de l'origine des chefs de ménage et conjoints par observatoire",
    x = "Origine",
    y = "Pourcentage (%)",
    fill = "Catégorie"
  ) +
  theme_minimal() +
  theme(
    axis.text.x = element_text(angle = 45, hjust = 1),
    plot.title = element_text(hjust = 0.5, face = "bold")
  )

```

AMELIORATION 1 +++++++

```{r}
#AMELIORATION1
# Ajouter une ligne "Ensemble" par observatoire
origin_totals <- origin_table %>%
  group_by(Observatory) %>%
  summarise(
    Origine = "Ensemble",
    `Chef N` = sum(count[Member_Type == "Chef de ménage"]),
    `Chef %` = 100,
    `Conjoint N` = sum(count[Member_Type == "Conjoint"]),
    `Conjoint %` = 100,
    .groups = "drop"
  )

# Reformatage des données pour GT
origin_gt_data <- origin_table %>%
  complete(Observatory, Member_Type, Origine, fill = list(count = 0, percentage = 0)) %>%
  select(-total) %>%
  pivot_wider(
    names_from = Member_Type,
    values_from = c(count, percentage),
    names_glue = "{Member_Type}_{.value}",
    values_fill = 0
  ) %>%
  rename(
    `Chef N` = `Chef de ménage_count`,
    `Chef %` = `Chef de ménage_percentage`,
    `Conjoint N` = `Conjoint_count`,
    `Conjoint %` = `Conjoint_percentage`
  ) %>%
  select(Observatory, Origine, `Chef N`, `Chef %`, `Conjoint N`, `Conjoint %`) %>%
  bind_rows(origin_totals) %>%   # <-- ajout des lignes Ensemble
  arrange(Observatory, Origine == "Ensemble", Origine)

# Tableau GT
gt_origin <- origin_gt_data %>%
  gt(groupname_col = "Observatory") %>%
  tab_header(
    title = "Origine des chefs de ménage et conjoints par observatoire",
    subtitle = "Nombres et pourcentages"
  ) %>%
  cols_label(
    Origine = "Origine",
    `Chef N` = "Nombre",
    `Chef %` = "(%)",
    `Conjoint N` = "Nombre",
    `Conjoint %` = "(%)"
  ) %>%
  tab_spanner(
    label = "Chefs de ménage",
    columns = c(`Chef N`, `Chef %`)
  ) %>%
  tab_spanner(
    label = "Conjoints",
    columns = c(`Conjoint N`, `Conjoint %`)
  ) %>%
  fmt_number(columns = c(`Chef N`, `Conjoint N`), decimals = 0) %>%
  fmt_number(columns = c(`Chef %`, `Conjoint %`), decimals = 1) %>%
  # Style pour les lignes Ensemble
  tab_style(
    style = list(cell_text(weight = "bold"), cell_fill(color = "#e8f5e9")),
    locations = cells_body(rows = Origine == "Ensemble")
  ) %>%
  # Style alterné pour les autres lignes
  tab_style(
    style = cell_fill(color = "#f0f0f0"),
    locations = cells_body(rows = seq(1, nrow(origin_gt_data), 2))
  ) %>%
  tab_footnote(
    footnote = "Les pourcentages sont calculés par catégorie (chef ou conjoint) au sein de chaque observatoire",
    locations = cells_title(groups = "title")
  ) %>%
  tab_source_note(
    source_note = md("**Source : Enquête auprès des OR 2025**")
  )

gt_origin

```

AMELIORATION 2 +++++++

```{r}
# AMELIORATION2
# Ajouter une ligne "Ensemble" par observatoire
origin_totals <- origin_table %>%
  group_by(Observatory) %>%
  summarise(
    Origine = "Ensemble",
    `Chef N` = sum(count[Member_Type == "Chef de ménage"]),
    `Chef %` = 100,
    `Conjoint N` = sum(count[Member_Type == "Conjoint"]),
    `Conjoint %` = 100,
    .groups = "drop"
  )

# Ligne Total globale (somme des ensembles)
grand_total <- origin_totals %>%
  summarise(
    Observatory = "zzzTotal",   # valeur technique pour le tri
    Origine = "Total",
    `Chef N` = sum(`Chef N`),
    `Chef %` = 100,
    `Conjoint N` = sum(`Conjoint N`),
    `Conjoint %` = 100
  )

# Reformatage des données pour GT
origin_gt_data <- origin_table %>%
  complete(Observatory, Member_Type, Origine, fill = list(count = 0, percentage = 0)) %>%
  select(-total) %>%
  pivot_wider(
    names_from = Member_Type,
    values_from = c(count, percentage),
    names_glue = "{Member_Type}_{.value}",
    values_fill = 0
  ) %>%
  rename(
    `Chef N` = `Chef de ménage_count`,
    `Chef %` = `Chef de ménage_percentage`,
    `Conjoint N` = `Conjoint_count`,
    `Conjoint %` = `Conjoint_percentage`
  ) %>%
  select(Observatory, Origine, `Chef N`, `Chef %`, `Conjoint N`, `Conjoint %`) %>%
  bind_rows(origin_totals, grand_total) %>%   # <-- ajout des lignes Ensemble + Total
  mutate(order_flag = ifelse(Observatory == "zzzTotal", 2, 1)) %>%
  arrange(order_flag, Observatory, Origine == "Ensemble", Origine) %>%
  select(-order_flag) %>%
  mutate(Observatory = ifelse(Observatory == "zzzTotal", "", Observatory)) # éviter le groupe vide

# Tableau GT
gt_origin <- origin_gt_data %>%
  gt(groupname_col = "Observatory") %>%
  tab_header(
    title = "Origine des chefs de ménage et conjoints par observatoire",
    subtitle = "Nombres et pourcentages"
  ) %>%
  cols_label(
    Origine = "Origine",
    `Chef N` = "Nombre",
    `Chef %` = "(%)",
    `Conjoint N` = "Nombre",
    `Conjoint %` = "(%)"
  ) %>%
  tab_spanner(
    label = "Chefs de ménage",
    columns = c(`Chef N`, `Chef %`)
  ) %>%
  tab_spanner(
    label = "Conjoints",
    columns = c(`Conjoint N`, `Conjoint %`)
  ) %>%
  fmt_number(columns = c(`Chef N`, `Conjoint N`), decimals = 0) %>%
  fmt_number(columns = c(`Chef %`, `Conjoint %`), decimals = 1) %>%
  # Style pour les lignes Ensemble
  tab_style(
    style = list(cell_text(weight = "bold"), cell_fill(color = "#e8f5e9")),
    locations = cells_body(rows = Origine == "Ensemble")
  ) %>%
  # Style pour la ligne Total finale
  tab_style(
    style = list(cell_text(weight = "bold"), cell_fill(color = "#FFD700")),
    locations = cells_body(rows = Origine == "Total")
  ) %>%
  # Style alterné pour les autres lignes
  tab_style(
    style = cell_fill(color = "#f0f0f0"),
    locations = cells_body(rows = seq(1, nrow(origin_gt_data), 2))
  ) %>%
  tab_footnote(
    footnote = "Les pourcentages sont calculés par catégorie (chef ou conjoint) au sein de chaque observatoire",
    locations = cells_title(groups = "title")
  ) %>%
  tab_source_note(
    source_note = md("**Source : Enquête auprès des OR 2025**")
  )

gt_origin

```
AMELIORATION 3 +++++++
```{r}
# AMELIORATION 3 +++++++
gt_origin <- origin_gt_data %>%
  gt(groupname_col = "Observatory") %>%
  tab_header(
    title = "Origine des chefs de ménage et conjoints par observatoire",
    subtitle = "Nombres et pourcentages"
  ) %>%
  cols_label(
    Origine = "Origine",
    `Chef N` = "Nombre",
    `Chef %` = "(%)",
    `Conjoint N` = "Nombre",
    `Conjoint %` = "(%)"
  ) %>%
  tab_spanner(
    label = "Chefs de ménage",
    columns = c(`Chef N`, `Chef %`)
  ) %>%
  tab_spanner(
    label = "Conjoints",
    columns = c(`Conjoint N`, `Conjoint %`)
  ) %>%
  fmt_number(columns = c(`Chef N`, `Conjoint N`), decimals = 0) %>%
  fmt_number(columns = c(`Chef %`, `Conjoint %`), decimals = 1) %>%
  # Style pour les lignes Ensemble
  tab_style(
    style = list(cell_text(weight = "bold"), cell_fill(color = "#e8f5e9")),
    locations = cells_body(rows = Origine == "Ensemble")
  ) %>%
  # Style pour la ligne Total finale
  tab_style(
    style = list(cell_text(weight = "bold"), cell_fill(color = "#FFD700")),
    locations = cells_body(rows = Origine == "Total")
  ) %>%
  # Style alterné pour les autres lignes
  tab_style(
    style = cell_fill(color = "#f0f0f0"),
    locations = cells_body(rows = seq(1, nrow(origin_gt_data), 2))
  ) %>%
  # Mettre en gras le titre principal
  tab_style(
    style = cell_text(weight = "bold"),
    locations = cells_title(groups = "title")
  ) %>%
  # Mettre en gras la ligne des colonnes
  tab_style(
    style = cell_text(weight = "bold"),
    locations = cells_column_labels(columns = everything())
  ) %>%
  # Mettre en gras les observatoires
  tab_style(
    style = cell_text(weight = "bold"),
    locations = cells_row_groups()
  ) %>%
  tab_footnote(
    footnote = "Les pourcentages sont calculés par catégorie (chef ou conjoint) au sein de chaque observatoire",
    locations = cells_title(groups = "title")
  ) %>%
  tab_source_note(
    source_note = md("**Source : Enquête auprès des OR 2025**")
  )

gt_origin

```

AMELIORATION 4
```{r}
# AMELIORATION 4 EN GRAS COLONNE SPANNER
gt_origin <- origin_gt_data %>%
  gt(groupname_col = "Observatory") %>%
  tab_header(
    title = "Origine des chefs de ménage et conjoints par observatoire",
    subtitle = "Nombres et pourcentages"
  ) %>%
  cols_label(
    Origine = "Origine",
    `Chef N` = "Nombre",
    `Chef %` = "(%)",
    `Conjoint N` = "Nombre",
    `Conjoint %` = "(%)"
  ) %>%
  tab_spanner(
    label = "Chefs de ménage",
    columns = c(`Chef N`, `Chef %`)
  ) %>%
  tab_spanner(
    label = "Conjoints",
    columns = c(`Conjoint N`, `Conjoint %`)
  ) %>%
  fmt_number(columns = c(`Chef N`, `Conjoint N`), decimals = 0) %>%
  fmt_number(columns = c(`Chef %`, `Conjoint %`), decimals = 1) %>%
  # Style pour les lignes Ensemble
  tab_style(
    style = list(cell_text(weight = "bold"), cell_fill(color = "#e8f5e9")),
    locations = cells_body(rows = Origine == "Ensemble")
  ) %>%
  # Style pour la ligne Total finale
  tab_style(
    style = list(cell_text(weight = "bold"), cell_fill(color = "#FFD700")),
    locations = cells_body(rows = Origine == "Total")
  ) %>%
  # Style alterné pour les autres lignes
  tab_style(
    style = cell_fill(color = "#f0f0f0"),
    locations = cells_body(rows = seq(1, nrow(origin_gt_data), 2))
  ) %>%
  # Mettre en gras le titre principal
  tab_style(
    style = cell_text(weight = "bold"),
    locations = cells_title(groups = "title")
  ) %>%
  # Mettre en gras la ligne des colonnes
  tab_style(
    style = cell_text(weight = "bold"),
    locations = cells_column_labels(columns = everything())
  ) %>%
  # Mettre en gras les observatoires
  tab_style(
    style = cell_text(weight = "bold"),
    locations = cells_row_groups()
  ) %>%
  # Mettre en gras les spanners ("Chefs de ménage" et "Conjoints")
  tab_style(
    style = cell_text(weight = "bold"),
    locations = cells_column_spanners(spanners = everything())
  ) %>%
  tab_footnote(
    footnote = "Les pourcentages sont calculés par catégorie (chef ou conjoint) au sein de chaque observatoire",
    locations = cells_title(groups = "title")
  ) %>%
  tab_source_note(
    source_note = md("**Source : Enquête auprès des OR 2025**")
  )

gt_origin

```



REMARQUE : - A corriger tableau des origines pour conjoint =\> affichage en parallèle avec CM - "NA" à traiter

Raison d'implantation (Mg4a)

## Caractéristiques des chefs de ménages

### Situation matrimoniale

m4 :sexe m5 : age m5 : situation matrimoniale

```{r}
# Marital status of household heads
hh_m_status <- res_deb %>%
  left_join(res_m_a, by = "j5") %>%
  arrange(j5) %>% 
  filter(m6 == 1) %>%  # Keep only CM = 1
  mutate(
    j0 = as.character(j0),
    Observatory = case_when(
      j0 == "3"  ~ "Marovoay",
      j0 == "21" ~ "Alaotra",
      TRUE       ~ j0
    ),
    Sexe = case_when(
      m4 == 1 ~ "Homme",
      m4 == 2 ~ "Femme",
      TRUE    ~ NA_character_
    ),
    Age = m5,
    Statut_matrimonial = case_when(
      m7 == 1 ~ "Célibataire",
      m7 == 2 ~ "Marié(e) selon la tradition",
      m7 == 3 ~ "En concubinage",
      m7 == 4 ~ "Divorcé(e)",
      m7 == 5 ~ "Veuf(ve)",
      m7 == 6 ~ "Polygame",
      m7 == 7 ~ "Marié(e) civilement",
      m7 == 8 ~ "Marié(e) religieusement",
      TRUE    ~ NA_character_
    )
  ) %>%
  select(Observatory, Sexe, Age, Statut_matrimonial)

# Sexe tab
sexe_stats <- hh_m_status %>%
  group_by(Observatory, Sexe) %>%
  summarise(count = n(), .groups = 'drop') %>%
  group_by(Observatory) %>%
  mutate(
    percentage = round((count / sum(count)) * 100, 1)
  ) %>%
  ungroup()

sexe_table <- sexe_stats %>%
  select(Observatory, Sexe, count, percentage) %>%
  mutate(
    Valeur = paste0(count, " (", percentage, "%)")
  ) %>%
  select(Observatory, Sexe, Valeur) %>%
  pivot_wider(
    names_from = Observatory,
    values_from = Valeur,
    values_fill = "-"
  ) %>%
  rename(Sexe = Sexe) %>%
  mutate(Caractéristique = "Sexe", .before = Sexe) %>%
  rename(Catégorie = Sexe)

# Age tab
age_stats <- hh_m_status %>%
  group_by(Observatory) %>%
  summarise(
    Médiane = median(Age, na.rm = TRUE),
    Moyenne = round(mean(Age, na.rm = TRUE), 1),
    Mode = as.numeric(names(sort(table(Age), decreasing = TRUE)[1])),
    Minimum = min(Age, na.rm = TRUE),
    Maximum = max(Age, na.rm = TRUE),
    .groups = 'drop'
  )

age_table <- age_stats %>%
  pivot_longer(
    cols = -Observatory,
    names_to = "Statistique",
    values_to = "Valeur"
  ) %>%
  pivot_wider(
    names_from = Observatory,
    values_from = Valeur
  ) %>%
  mutate(
    Statistique = factor(Statistique, 
      levels = c("Minimum", "Mode", "Médiane", "Moyenne", "Maximum"))
  ) %>%
  arrange(Statistique) %>%
  mutate(
    Alaotra = as.character(round(Alaotra, 0)),
    Marovoay = as.character(round(Marovoay, 0))
  ) %>%
  mutate(Caractéristique = "Âge", .before = Statistique) %>%
  rename(Catégorie = Statistique)

# Marital status tab
statut_stats <- hh_m_status %>%
  group_by(Observatory, Statut_matrimonial) %>%
  summarise(count = n(), .groups = 'drop') %>%
  group_by(Observatory) %>%
  mutate(
    percentage = round((count / sum(count)) * 100, 1)
  ) %>%
  ungroup()

statut_table <- statut_stats %>%
  select(Observatory, Statut_matrimonial, percentage) %>%
  pivot_wider(
    names_from = Observatory,
    values_from = percentage,
    values_fill = 0
  ) %>%
  mutate(across(-Statut_matrimonial, ~paste0(., "%"))) %>%
  mutate(Caractéristique = "Statut matrimonial", .before = Statut_matrimonial) %>%
  rename(Catégorie = Statut_matrimonial)

# Merge tab
hh_combined <- bind_rows(
  sexe_table,
  age_table,
  statut_table
)

# GT tab avec formatage en gras
gt_hh_combined <- hh_combined %>%
  gt(groupname_col = "Caractéristique") %>%
  tab_header(
    title = "Caractéristiques des chefs de ménage"
  ) %>%
  cols_label(
    Catégorie = "Catégorie",
    Alaotra = "Alaotra",
    Marovoay = "Marovoay"
  ) %>%
  # GRAS : Titre
  tab_style(
    style = cell_text(weight = "bold", size = "large"),
    locations = cells_title(groups = "title")
  ) %>%
  # GRAS : Sous-titre
  tab_style(
    style = cell_text(weight = "bold", size = "medium"),
    locations = cells_title(groups = "subtitle")
  ) %>%
  # GRAS : En-têtes de colonnes
  tab_style(
    style = cell_text(weight = "bold"),
    locations = cells_column_labels()
  ) %>%
  # GRAS : Noms des groupes (Sexe, Âge, Statut matrimonial)
  tab_style(
    style = cell_text(weight = "bold"),
    locations = cells_row_groups()
  ) %>%
  # Alternance de couleurs
  tab_style(
    style = cell_fill(color = "#e8f4f8"),
    locations = cells_body(rows = seq(1, nrow(hh_combined), 2))
  ) %>%
  tab_footnote(
    footnote = "Sexe et Statut matrimonial : en nombres et pourcentages. Âge : statistiques descriptives (minimum, mode, médiane, moyenne, maximum)",
    locations = cells_title(groups = "title")
  )

gt_hh_combined
```


### Niveau d'éducation

```{r}
hh_educ <- res_deb %>%
  left_join(res_m_a, by = "j5") %>%
  arrange(j5) %>% 
  filter(m6 == 1) %>%  # Keep only CM = 1
  mutate(
    j0 = as.character(j0),
    Observatory = case_when(
      j0 == "3"  ~ "Marovoay",
      j0 == "21" ~ "Alaotra",
      TRUE       ~ j0
    ),
      Niv_education = case_when(
      s3a >= 1 & s3a <= 5 | s3a == 99~ "Primaire",
      s3a >= 6 & s3a <= 9 ~ "Secondaire 1er cycle",
      s3a >= 10 & s3a <= 12 ~ "Secondaire 2ème cycle",
      s3a >= 10 & s3a <= 12 ~ "Secondaire 2ème cycle",
      s3a >= 13 & s3a <= 22 ~ "Universitaire",
      TRUE ~ NA_character_
     ), 
    )%>%
  select(Observatory, j5, Niv_education )
  
# Education level tab
hh_educ_level <- hh_educ %>%
  mutate(
    Niv_education = replace_na(Niv_education, "Inconnu")
  ) %>%
  group_by(Observatory, Niv_education) %>%
  summarise(count = n(), .groups = 'drop') %>%
  group_by(Observatory) %>%
  mutate(
    percentage = round((count / sum(count)) * 100, 1)
  ) %>%
  ungroup()

# GT tab
educ_table <- hh_educ_level %>%
  mutate(
    Valeur = paste0(count, " (", percentage, "%)")
  ) %>%
  select(Observatory, Niv_education, Valeur) %>%
  pivot_wider(
    names_from = Observatory,
    values_from = Valeur,
    values_fill = "-"
  ) %>%
  rename(
    `Niveau d'éducation` = Niv_education
  )

# GT tab display
gt_educ <- educ_table %>%
  gt() %>%
  tab_header(
    title = "Répartition des chefs de ménage selon leur niveau d'éducation",
  ) %>%
  cols_label(
    `Niveau d'éducation` = "Niveau d'éducation",
    Alaotra = "Alaotra",
    Marovoay = "Marovoay"
  ) %>%
  # GRAS : Titre
  tab_style(
    style = cell_text(weight = "bold", size = "large"),
    locations = cells_title(groups = "title")
  ) %>%
  # GRAS : Sous-titre
  tab_style(
    style = cell_text(weight = "bold", size = "medium"),
    locations = cells_title(groups = "subtitle")
  ) %>%
  # GRAS : En-têtes de colonnes
  tab_style(
    style = cell_text(weight = "bold"),
    locations = cells_column_labels()
  ) %>%
  # Alternance de couleurs
  tab_style(
    style = cell_fill(color = "#e8f4f8"),
    locations = cells_body(rows = seq(1, nrow(educ_table), 2))
  ) %>%
  tab_footnote(
    footnote = "Les pourcentages sont calculés par rapport au total des chefs de ménage de chaque observatoire",
    locations = cells_title(groups = "title")
  )

gt_educ

```

Remarque : - A revoir modalité des niveaux d'éducation

#### Niveau d'éducation des chefs de ménages par sexe

```{r}
hh_educ_sexe <- res_deb %>%
  left_join(res_m_a, by = "j5") %>%
  arrange(j5) %>% 
  filter(m6 == 1) %>%  # Keep only CM = 1
  mutate(
    j0 = as.character(j0),
    Observatory = case_when(
      j0 == "3"  ~ "Marovoay",
      j0 == "21" ~ "Alaotra",
      TRUE       ~ j0
    ),
    Sexe = case_when(
      m4 == 1 ~ "Homme",
      m4 == 2 ~ "Femme",
      TRUE    ~ NA_character_
    ),
    Niv_education = case_when(
      s3a >= 1 & s3a <= 5 | s3a == 99 ~ "Primaire",
      s3a >= 6 & s3a <= 9 ~ "Secondaire 1er cycle",
      s3a >= 10 & s3a <= 12 ~ "Secondaire 2ème cycle",
      s3a >= 13 & s3a <= 22 ~ "Universitaire",
      TRUE ~ NA_character_
    )
  ) %>%
  select(Observatory, Sexe, j5, Niv_education)

# Education level tab with sex
hh_educ_level <- hh_educ_sexe %>%
  mutate(
    Niv_education = replace_na(Niv_education, "Inconnu")
  ) %>%
  group_by(Observatory, Sexe, Niv_education) %>%
  summarise(count = n(), .groups = 'drop') %>%
  group_by(Observatory, Sexe) %>%
  mutate(
    percentage = round((count / sum(count)) * 100, 1)
  ) %>%
  ungroup()

# GT tab
educ_table <- hh_educ_level %>%
  mutate(
    Valeur = paste0(count, " (", percentage, "%)")
  ) %>%
  select(Observatory, Sexe, Niv_education, Valeur) %>%
  pivot_wider(
    names_from = c(Observatory, Sexe),
    values_from = Valeur,
    names_glue = "{Observatory}_{Sexe}",
    values_fill = "-"
  ) %>%
  rename(
    `Niveau d'éducation` = Niv_education
  )

# GT tab display
gt_educ <- educ_table %>%
  gt() %>%
  tab_header(
    title = "Répartition des chefs de ménage selon leur niveau d'éducation et sexe"
  ) %>%
  cols_label(
    `Niveau d'éducation` = "Niveau d'éducation",
    Alaotra_Homme = "Homme",
    Alaotra_Femme = "Femme",
    Marovoay_Homme = "Homme",
    Marovoay_Femme = "Femme"
  ) %>%
  tab_spanner(
    label = "Alaotra",
    columns = c(Alaotra_Homme, Alaotra_Femme)
  ) %>%
  tab_spanner(
    label = "Marovoay",
    columns = c(Marovoay_Homme, Marovoay_Femme)
  ) %>%
  # GRAS : Titre
  tab_style(
    style = cell_text(weight = "bold", size = "large"),
    locations = cells_title(groups = "title")
  ) %>%
  # GRAS : En-têtes de colonnes
  tab_style(
    style = cell_text(weight = "bold"),
    locations = cells_column_labels()
  ) %>%
  # GRAS : Spanners (Alaotra, Marovoay)
  tab_style(
    style = cell_text(weight = "bold"),
    locations = cells_column_spanners()
  ) %>%
  # Alternance de couleurs
  tab_style(
    style = cell_fill(color = "#e8f4f8"),
    locations = cells_body(rows = seq(1, nrow(educ_table), 2))
  ) %>%
  tab_footnote(
    footnote = "Les pourcentages sont calculés par rapport au total des chefs de ménage de chaque sexe et observatoire",
    locations = cells_title(groups = "title")
  )

gt_educ
```

### Activités principales des Chefs de ménage

Tout d'abord, on va vérifier les effectifs des activités principales (a1) des Chefs de ménage

```{r hhh-activite}
# All main activities of the household head
all_hh_main_act <- res_deb %>%
  left_join(res_m_a, by = "j5") %>%
  arrange(j5) %>% 
  filter(m6 == 1) %>%  # Keep only household head = 1
  mutate(
    j0 = as.character(j0),
    Observatory = case_when(
      j0 == "3"  ~ "Marovoay",
      j0 == "21" ~ "Alaotra",
      TRUE       ~ j0
    ),
    # Extraire les labels des activités et corriger l'encodage
    Activite = iconv(as.character(to_factor(a1)), from = "latin1", to = "UTF-8"),
    Activite = gsub("&#39;", "'", Activite, fixed = TRUE)
  ) %>%
  group_by(Observatory, Activite) %>% 
  summarise(n = n(), .groups = "drop") %>% 
  mutate( 
    Percent = round(n / sum(n) * 100, 1) 
    ) %>% 
  arrange(Observatory, desc(n), desc(Percent)) 

# Display with gt
all_hh_main_act %>%
  gt(groupname_col = "Observatory") %>%
  tab_header(
    title = "Principales activités des Chefs de ménages par observatoire"
  ) %>%
  cols_label(
    Activite = "Activité principale",
    n = "Effectif",
    Percent = "Pourcentage (%)"
  ) %>%
  fmt_number(
    columns = Percent,
    decimals = 1
  ) %>%
  tab_options(
    table.font.size = 12,
    table.width = pct(100)
  )
```

-   Les cultivateurs exploitants (code = 95), les ouvriers agricoles (salariés agricoles) (code = 76) et commercants (code = 45) sont majoritaires tant à Alaotra et à Marovoay.

-    Il n'y a pas de pêcheur exploitant à Alaotra (code = 99), 1.1% pour Marovoay. 1.5% de chomeurs à Alaotra. Ce taux de chômage passe avant les autres activités comme 51 : Taxi-bicyclette (1.3%) et 91 (1%) : Ouvrier d'entretien, bricoleur.

-   Par contre, il y a n'y a pas de chomeurs à Marovoay.

Nous allons voir les effectifs des activités principales comme "Cultivateur", "Eleveur", et "Commerçant"

```{r}
# Main activities of the household head
hh_main_act <- res_deb %>%
  left_join(res_m_a, by = "j5") %>%
  arrange(j5) %>% 
  filter(m6 == 1) %>%  # Keep only household head = 1
  mutate(
    j0 = as.character(j0),
    Observatory = case_when(
      j0 == "3"  ~ "Marovoay",
      j0 == "21" ~ "Alaotra",
      TRUE       ~ j0
    ),
    Act_principal = case_when(
      a1 == 95 ~ "Cultivateur",
      a1 == 76 ~ "Ouvrier agricole",
      a1 == 45 ~ "Commerçant",
      a1 == 96 ~ "Eleveur",
      TRUE    ~ "Autres"
    ),
     Sexe = case_when(
      m4 == 1 ~ "Homme",
      m4 == 2 ~ "Femme",
      TRUE    ~ "Autres"
    ),
  ) %>%
  group_by(Observatory, Sexe, Act_principal) %>% 
  summarise(n = n(), .groups = "drop") %>% 
  group_by(Observatory, Sexe) %>% 
  mutate( 
    Percent = round(n / sum(n) * 100, 1) 
    ) %>% 
  arrange(Observatory, Sexe, desc(n)) 

 # Calculate totals by observatory and sex
  totaux <- hh_main_act %>% 
  group_by(Observatory, Sexe) %>% 
  summarise( 
    Act_principal = "Total", 
    n = sum(n), 
    Percent = 100, 
    .groups = "drop" 
    ) 
# Merge detailed data with totals
hh_main_act_final <- bind_rows(hh_main_act, totaux) %>%
  arrange(Observatory, Sexe, desc(Act_principal))

# Pivot to have Male/Female in columns
hh_wide <- hh_main_act_final %>% 
  pivot_wider( 
    names_from = Sexe, 
    values_from = c(n, Percent) 
    )

hh_wide %>%
  gt(groupname_col = "Observatory") %>%
  tab_header(
    title = md("**Activités principales du chef de ménage par observatoire et par sexe**")
  ) %>%
  cols_label(
    Act_principal = "Activité principale",
    n_Homme = "Effectif Homme",
    Percent_Homme = "Pourcentage Homme (%)",
    n_Femme = "Effectif Femme",
    Percent_Femme = "Pourcentage Femme (%)"
  ) %>%
  fmt_number(
    columns = starts_with("Percent"),
    decimals = 1
  ) %>%
  tab_options(
    table.font.size = 12,
    table.width = pct(100)
  ) %>% 
# Make the headers bold
  tab_style( 
    style = cell_text(weight = "bold"), 
    locations = cells_column_labels( 
      columns = everything() 
      ) 
    ) %>% 

# Group titles (Alaotra, Marovoay) in bold + light gray background
tab_style( 
  style = list( cell_text(weight = "bold"), 
                cell_fill(color = "#f0f0f0") 
                ), 
  locations = cells_row_groups(groups = c("Alaotra", "Marovoay")
                               ) 
  ) %>% 
 # "Total" row and its content in bold + light blue background
  tab_style( 
    style = list( cell_text(weight = "bold"), 
                  cell_fill(color = "#e6f2ff") 
                  ), 
    locations = cells_body( rows = Act_principal == "Total" ) 
    ) %>% 
# Column headers in bold + bluish gray background
  tab_style( 
    style = list( cell_text(weight = "bold"), 
                  cell_fill(color = "#d9e2ef") 
                  ), 
    locations = cells_column_labels( columns = everything() 
                                     ) 
    )

# Histogramm per observatory and sex
ggplot(hh_main_act_final, aes(x = Act_principal, y = Percent, fill = Sexe)) +
  geom_col(position = "dodge") +
  facet_wrap(~Observatory) +
  labs(
    title = "Répartition des activités principales \n des chefs de ménage selon l'observatoire et par sexe (%)",
    x = "Activité principale",
    y = "Pourcentage (%)"
  ) +
  scale_fill_manual(values = c("Homme" = "#1f77b4", "Femme" = "#ff7f0e")) +
  theme_minimal(base_size = 14) +
  theme(
    plot.title = element_text(face = "bold", hjust = 0.5, size = 12),
    axis.text.x = element_text(angle = 45, hjust = 1)
  )
```

## Caractéristiques des autres membres de ménages

### Activités principales

Activités principales des autres membres (de 15 ans et plus) des ménages (%)

On va voir d'abord toutes les activités des autres membres de ménages sans limite d'âge.

```{r hhm-activites}
# All main activities of the others household member
all_hh_main_act <- res_deb %>%
  left_join(res_m_a, by = "j5") %>%
  arrange(j5) %>% 
  filter(m6 != 1) %>%  # Don't keep the household head = 1
  mutate(
    j0 = as.character(j0),
    Observatory = case_when(
      j0 == "3"  ~ "Marovoay",
      j0 == "21" ~ "Alaotra",
      TRUE       ~ j0
    ),
    # Extraire les labels des activités et corriger l'encodage
      Activite = iconv(as.character(to_factor(a1)), from = "latin1", to = "UTF-8"),
      Activite = gsub("&#39;", "'", Activite, fixed = TRUE)
  ) %>%
  group_by(Observatory, Activite) %>% 
  summarise(n = n(), .groups = "drop") %>% 
  group_by(Observatory) %>%
  mutate(Percent = round(n / sum(n) * 100, 1)) %>%
  ungroup() %>%
  # Pivoter pour avoir les observatoires en colonnes
  pivot_wider(
    names_from = Observatory,
    values_from = c(n, Percent),
    values_fill = 0
  ) %>%
  arrange(desc(n_Alaotra + n_Marovoay))

# Display with gt
all_hh_main_act %>%
  gt() %>%
  tab_header(
    title = "Principales activités des autres membres du ménage par observatoire"
  ) %>%
  tab_spanner(
    label = "Alaotra",
    columns = c(n_Alaotra, Percent_Alaotra)
  ) %>%
  tab_spanner(
    label = "Marovoay",
    columns = c(n_Marovoay, Percent_Marovoay)
  ) %>%
  cols_label(
    Activite = "Activité principale",
    n_Alaotra = "Effectif",
    Percent_Alaotra = "%",
    n_Marovoay = "Effectif",
    Percent_Marovoay = "%"
  ) %>%
  fmt_number(
    columns = starts_with("Percent"),
    decimals = 1
  ) %>%
  tab_options(
    table.font.size = 12,
    table.width = pct(100)
  )
```
Nous allons voir les activités des autres membres du ménage selon le lien avec le Chef du ménage.  
Variable concernée : m6, annexe 3

```{r}
# Main activities of other household members according to their relationship with the head of household

all_hh_main_act <- res_deb %>%
  left_join(res_m_a, by = "j5") %>%
  arrange(j5) %>% 
  filter(m6 != 1) %>%  # Don't keep only household head = 1
  mutate(
    j0 = as.character(j0),
    Observatory = case_when(
      j0 == "3"  ~ "Marovoay",
      j0 == "21" ~ "Alaotra",
      TRUE       ~ j0
    ),
    m6 = as.character(m6),
    lien_CM = case_when(
      m6 == "2" ~ "Conjoint",
      m6 == "3" ~ "Enfant",
      m6 == "5" ~ "Petit enfant",
      m6 == "6" ~ "Mère/Père",
      m6 == "7" ~ "Frère/Soeur",
      TRUE      ~ "Autres"
    ),
  ) %>%
  group_by(Observatory, lien_CM, a1) %>% 
  summarise(n = n(), .groups = "drop") %>% 
  mutate( 
    Percent = round(n / sum(n) * 100, 1) 
    ) %>% 
  arrange(Observatory, lien_CM, desc(n), desc(Percent)) 

# Display with gt
all_hh_main_act %>%
  gt(groupname_col = "Observatory") %>%
 tab_header(
  title = "Principales activités des autres membres du ménage par observatoire et selon leur lien avec le Chef du ménage"
) %>%
  cols_label(
    lien_CM = "Lien de parenté avec le Chef de ménage",
    a1 = "Main activity",
    n = "Count",
    Percent = "Percentage (%)"
  ) %>%
  fmt_number(
    columns = Percent,
    decimals = 1
  ) %>%
  tab_options(
    table.font.size = 12,
    table.width = pct(100)
  )
```
REMARQUE :
A revoir forme du tableau : titre en gras, nuance de couleurs

Activités des autres membres du ménages selon le sexe
```{r}
# Activities of other household members by sex
all_hh_main_act <- res_deb %>%
  left_join(res_m_a, by = "j5") %>%
  arrange(j5) %>% 
  filter(m6 != 1) %>%  # Don't keep only household head = 1
  mutate(
    j0 = as.character(j0),
    Observatory = case_when(
      j0 == "3"  ~ "Marovoay",
      j0 == "21" ~ "Alaotra",
      TRUE       ~ j0
    ),
    m4 = as.character(m4),
    Sexe = case_when(
      m4 == "1" ~ "Homme",
      m4 == "2" ~ "Femme",
      TRUE      ~ NA_character_
    ),
  ) %>%
  group_by(Observatory, Sexe, a1) %>% 
  summarise(n = n(), .groups = "drop") %>% 
  mutate( 
    Percent = round(n / sum(n) * 100, 1) 
    ) %>% 
  arrange(Observatory, Sexe, desc(n), desc(Percent)) 

# Display with gt
all_hh_main_act %>%
  gt(groupname_col = "Observatory") %>%
 tab_header(
  title = "Principales activités des autres membres du ménage par observatoire et selon leur lien avec le Chef du ménage"
) %>%
  cols_label(
    a1 = "Main activity",
    n = "Count",
    Percent = "Percentage (%)"
  ) %>%
  fmt_number(
    columns = Percent,
    decimals = 1
  ) %>%
  tab_options(
    table.font.size = 12,
    table.width = pct(100)
  )
```

Tableau moins détaillé

```{r}
# Activities of other household members by sex
all_hh_main_act <- res_deb %>%
  left_join(res_m_a, by = "j5") %>%
  arrange(j5) %>% 
  filter(m6 != 1) %>%  # Don't keep household head = 1
  mutate(
    j0 = as.character(j0),
    Observatory = case_when(
      j0 == "3"  ~ "Marovoay",
      j0 == "21" ~ "Alaotra",
      TRUE       ~ j0
    ),
    m4 = as.character(m4),
    Sexe = case_when(
      m4 == "1" ~ "Homme",
      m4 == "2" ~ "Femme",
      TRUE      ~ NA_character_
    ),
    a1 = as.character(a1),
    Activité = case_when(
      a1 == "0" ~ "Chômeur",
      a1 == "14" ~ "Elève/Etudiant",
      a1 == "45" ~ "Commerçant",
      a1 == "76" ~ "Ouvrier agricole",
      a1 == "95" ~ "Cultivateur exploitant",
      TRUE      ~ "Autres"
    ),
  ) %>%
  group_by(Observatory, Sexe, Activité) %>% 
  summarise(n = n(), .groups = "drop") %>% 
  mutate( 
    Percent = round(n / sum(n) * 100, 1) 
    ) %>% 
  arrange(Observatory, Sexe, desc(n), desc(Percent)) 

# Display with gt
all_hh_main_act %>%
  gt(groupname_col = "Observatory") %>%
 tab_header(
  title = "Principales activités des autres membres du ménage par observatoire et selon leur lien avec le Chef du ménage"
) %>%
  cols_label(
    # a1 = "Main activity",
    n = "Count",
    Percent = "Percentage (%)"
  ) %>%
  fmt_number(
    columns = Percent,
    decimals = 1
  ) %>%
  tab_options(
    table.font.size = 12,
    table.width = pct(100)
  )
```

Graphique

```{r}
# Activities of other household members by sex
all_hh_main_act <- res_deb %>%
  left_join(res_m_a, by = "j5") %>%
  arrange(j5) %>% 
  filter(m6 != 1) %>%  # Don't keep household head = 1
  mutate(
    j0 = as.character(j0),
    Observatory = case_when(
      j0 == "3"  ~ "Marovoay",
      j0 == "21" ~ "Alaotra",
      TRUE       ~ j0
    ),
    m4 = as.character(m4),
    Sexe = case_when(
      m4 == "1" ~ "Homme",
      m4 == "2" ~ "Femme",
      TRUE      ~ NA_character_
    ),
    a1 = as.character(a1),
    Activité = case_when(
      a1 == "0" ~ "Chômeur",
      a1 == "14" ~ "Elève/Etudiant",
      a1 == "45" ~ "Commerçant",
      a1 == "76" ~ "Ouvrier agricole",
      a1 == "95" ~ "Cultivateur exploitant",
      TRUE      ~ "Autres"
    ),
  ) %>%
  group_by(Observatory, Sexe, Activité) %>% 
  summarise(n = n(), .groups = "drop") %>% 
  mutate( 
    Percent = round(n / sum(n) * 100, 1) 
    ) %>% 
  arrange(Observatory, Sexe, desc(n), desc(Percent)) 

# Desplay histogram (en %)
all_hh_main_act %>%
  ggplot(aes(x = Activité, y = Percent, fill = Sexe)) +
  geom_col(position = "dodge") +
  facet_wrap(~Observatory) +
  labs(
    title = "Principales activités des autres membres du ménages par observatoire et par sexe",
    x = "Activité",
    y = "Percentage (%)"
  ) +
  theme_minimal() +
  theme(
    axis.text.x = element_text(angle = 45, hjust = 1),
    plot.title = element_text(face = "bold", size = 14)
  )

```

REMARQUE :  
- A corriger NA dans sexe  
- 

Activités des autres membres du ménage selon l'âge et le sexe

Activités des autres membres du ménage selon l'âge

Activités des autres membres du ménage selon le lien de parenté, l'âge



Activités des autres membres du ménage selon le lien de parenté, l'âge et le sexe


### Education et scolarisation

Taux de scolarisation des enfants de 6 à 14 ans (%

Classe suivie pendant l’année scolaire 2020 - 2021 suivant les catégories d’âge

Raisons de non fréquentation de l’école pour les 6 à 15 ans
