---
output: html_document
editor_options: 
  chunk_output_type: console
---

# Caractéristiques socio-démographiques des ménages

Le ménage est l'unité de base de l'enquête.

```{r data_loading}
library(tidyverse)
library(haven)
library(dplyr)
library (gt) # Easily create presentation - ready display tables

# Loading observatories data
res_deb <- read_dta("data/res_deb.dta")
# Loading household data
res_m_a <- read_dta("data/res_m_a.dta")
# Changing j0 and j5 in character value
```

## Vérification

Afin de s'assurer si les positions dans l’identifiant des ménages correspondent bien à la structure formée par le code observatoire, le code commune et le code des hameaux, quelques vérifications s’imposent, notamment sur le nombre de caractères constituant ces codes.

```{r}
# Vérification des nombres de position dans j0, j4_a, j41
source("01_apurement_j5_j0_j4a_j41.R")
result <- length_analysis(res_deb) 
result$grouped_table %>% 
  gt() %>% 
  tab_header( 
    title = "Occurrences by Obs, hh_ID, village, commune lengths" ) %>% 
  cols_label( 
    j0 = "Obs", 
    j0_length = "Obs_length",
    j5_length = "hh_ID_length", 
    j4_a_length = "Village_length", 
    j41_length = "Commune_length", 
    n = "Count" 
    )

min_max_table <- bind_cols(result$min_table,result$max_table) %>% 
  pivot_longer( 
    cols = everything(), 
    names_to = c(" ", ".value"), 
    names_pattern = "(.*)_(min|max)" 
    ) 
min_max_table %>% 
  gt() %>% 
  tab_header( 
    title = "Character Count Summary", 
    )
```

La longueur du code des hameaux varie entre 1 et 2, celle de la commune est égale à 1.\
Or, j5 (contenant 7 positions) est composée de :

-   code observatoire à la position 1 à 3

-   code commune à la position 4 ;

-   code village à la position 5 ;

-   code ménage à la position 6-7 ;

Qu’en est-il des codes ménages aux positions 6 et 7 de J5 ?

## Description des ménages

### Taille des ménages par observatoire

Calculons la taille des ménages par observatoire

```{r}

hh_size_obs <- res_m_a %>% 
  left_join(res_deb, by = "j5") %>% 
  group_by(j0, j5) %>% 
  mutate(hh_size = n()) %>% 
  distinct(j0, j5, hh_size) %>% 
  group_by(j0) %>% 
  summarise(mean_hh_size = mean(hh_size), .groups = "drop") %>% 
  mutate(
    j0 = as.character(j0),
    Observatory = case_when(
      j0 == "3"  ~ "Marovoay",
      j0 == "21" ~ "Alaotra",
      TRUE       ~ j0
    )
  ) %>% 
  select(Observatory, mean_hh_size)

# Displaying with gt
hh_size_obs_tab <- gt(hh_size_obs) %>% 
  tab_header( 
    title = "Taille moyenne des ménages par observatoire",
    ) %>% 
  fmt_number( 
    columns = mean_hh_size, 
    decimals = 2, 
    suffixing = TRUE ) %>%
  cols_label( 
    mean_hh_size = "Taille moyenne" )
hh_size_obs_tab

```

### Taille des ménages par hameau et par observatoire

```{r hh_size_hameau}
hh_size_obs <- res_m_a %>% 
  left_join(res_deb, by = "j5") %>% 
  group_by(j0, j4, j5) %>% 
  mutate(hh_size = n()) %>% 
  distinct(j0, j4, j5, hh_size) %>% 
  mutate(
     j4bis = case_when(
      str_starts(str_to_lower(j4), "bepako") ~ "Bepako",
      str_starts(str_to_lower(j4), "ampijoroa") ~ "Ampijoroa",
      str_starts(str_to_lower(j4), "maroala") ~ "Maroala",
      str_starts(str_to_lower(j4), "madiromiongana") ~ "Madiromiongana",
      TRUE       ~ j4
    )
  ) %>% 
  group_by(j0, j4bis) %>% 
  summarise(mean_hh_size = mean(hh_size), .groups = "drop") %>% 
  mutate(
    j0 = as.character(j0),
    Observatory = case_when(
      j0 == "3"  ~ "Marovoay",
      j0 == "21" ~ "Alaotra",
      TRUE       ~ j0
    )
  ) %>% 
  select(Observatory, j4bis, mean_hh_size) #%>% 
  # bind_rows( 
  #   tibble( 
  #     Observatory = "Total", 
  #     j4 = "Tous hameaux", 
  #     mean_hh_size = mean(hh_size_obs$mean_hh_size) 
  #     ) 
  #   )

# Displaying with gt
hh_size_obs_tab <- gt(
  hh_size_obs,
  groupname_col = "Observatory" # les observatoires deviennent des groupes
  ) %>% 
  tab_header( 
    title = "Taille moyenne des ménages par hameau et selon l'observatoire",
    ) %>% 
  fmt_number( 
    columns = mean_hh_size, 
    decimals = 2, 
    suffixing = TRUE ) %>%
  cols_label( 
    mean_hh_size = "Taille moyenne",
    j4bis = "Hameau") 
hh_size_obs_tab

```

A CORRIGER :

-   A mettre à côté de Marovoay et Alaotra leur taille moyenne,

### Structure par âge

Nous allons voir la répartition des ménages par tranche d'âge par observatoire.

```{r}
# Tableau de répartition des ménages par tranche d'âge selon les observatoires

hh_age <- res_deb %>%
  left_join(res_m_a, by="j5") %>% 
  mutate(
    j0 = as.character(j0),
    Observatory = case_when(
      j0 == "3"  ~ "Marovoay",
      j0 == "21" ~ "Alaotra",
      TRUE       ~ j0
    ),
    AgeGroup = case_when(
      m5 <= 10              ~ "0-10 ans",
      between(m5, 11, 20)   ~ "11-20 ans",
      between(m5, 21, 30)   ~ "21-30 ans",
      between(m5, 31, 40)   ~ "31-40 ans",
      between(m5, 41, 50)   ~ "41-50 ans",
      between(m5, 51, 60)   ~ "51-60 ans",
      between(m5, 61, 70)   ~ "61-70 ans",
      m5 >= 71              ~ "71 ans et plus",
      TRUE                  ~ NA_character_
    )
  ) %>%
  group_by(Observatory, AgeGroup) %>%
  summarise(
    n = n(), 
    .groups = "drop"
  ) %>%
  group_by(Observatory) %>%
  mutate(
    Percent = round(n / sum(n) * 100, 1)
  ) %>%
  arrange(Observatory, AgeGroup)


# Créer un tableau avec gt 
gt_hh_age <- gt(hh_age) %>% 
  tab_header( 
    title = "Répartition des ménages par tranche d'âge selon les observatoires",
    ) %>% 
  fmt_number( 
    columns = Percent, 
    decimals = 0, 
    suffixing = TRUE ) %>%
  tab_footnote( 
    footnote = "Percent (%)", 
    locations = cells_column_labels(columns = Percent) 
    )
gt_hh_age 
```

**Remarques :**

-   2 "NA" trouvé dans tranche d'âge à corriger pour Alaotra;

-   Tableau à améliorer en ajoutant des sous-totaux et une ligne "total".

Nous allons voir la répartition des ménages par tranche d'âge par hameau et par observatoire.

```{r}
# Tableau de répartition des ménages par tranche d'âge selon les observatoires

hh_age <- res_deb %>%
  left_join(res_m_a, by="j5") %>% 
  mutate(
    j0 = as.character(j0),
    Observatory = case_when(
      j0 == "3"  ~ "Marovoay",
      j0 == "21" ~ "Alaotra",
      TRUE       ~ j0
    ),
    AgeGroup = case_when(
      m5 <= 10              ~ "0-10 ans",
      between(m5, 11, 20)   ~ "11-20 ans",
      between(m5, 21, 30)   ~ "21-30 ans",
      between(m5, 31, 40)   ~ "31-40 ans",
      between(m5, 41, 50)   ~ "41-50 ans",
      between(m5, 51, 60)   ~ "51-60 ans",
      between(m5, 61, 70)   ~ "61-70 ans",
      m5 >= 71              ~ "71 ans et plus",
      TRUE                  ~ NA_character_
    )
  ) %>%
  group_by(Observatory, AgeGroup) %>%
  summarise(
    n = n(), 
    .groups = "drop"
  ) %>%
  group_by(Observatory) %>%
  mutate(
    Percent = round(n / sum(n) * 100, 1)
  ) %>%
  arrange(Observatory, AgeGroup)


# Créer un tableau avec gt 
gt_hh_age <- gt(hh_age) %>% 
  tab_header( 
    title = "Répartition des ménages par tranche d'âge selon les observatoires",
    ) %>% 
  fmt_number( 
    columns = Percent, 
    decimals = 0, 
    suffixing = TRUE ) %>%
  tab_footnote( 
    footnote = "Percent (%)", 
    locations = cells_column_labels(columns = Percent) 
    )
gt_hh_age 
```


=\> On va voir les graphiques

```{r}
# Histogramme : nombre de ménages par tranche d’âge et observatoire 
ggplot(hh_age, aes(x = AgeGroup, y = n, fill = Observatory)) + 
  geom_col(position = "dodge") + 
  labs( 
    title = "Répartition des ménages enquêtés par tranche d’âge", 
    x = "Tranche d’âge", 
    y = "Nombre de ménages" 
    ) + theme_minimal() +
  theme(axis.text.x = element_text(angle = 45, hjust = 1))

# Histogramme avec pourcentages 
ggplot(hh_age, aes(x = AgeGroup, y = Percent, fill = Observatory)) + 
  geom_col(position = "dodge") + 
  labs( 
    title = "Répartition des ménages enquêtés par tranche d’âge", 
    x = "Tranche d’âge", 
    y = "Pourcentage (%)" 
    ) + 
  theme_minimal() + 
  theme(axis.text.x = element_text(angle = 45, hjust = 1))

# Pyramide des âges par observatoire 
ggplot(hh_age, aes(x = AgeGroup, y = ifelse(Observatory == "Marovoay", Percent, -Percent), fill = Observatory)) +
  geom_col() + 
  coord_flip() + 
  labs( 
    title = "Pyramide des âges des ménages enquêtés par observatoire",
    x = "Tranche d’âge",
    y = "Pourcentage (%)" 
    ) + 
  scale_y_continuous(labels = abs) + 
  theme_minimal()
```
REMARQUE :
- A revoir l'âge si on utilise la moyenne des âges.


### Origine

On va voir l'origine des chefs de ménages et de leurs conjoints.

Variables concernées :

m6 : rohim-pihavanana, 1 : CM, 2 : sa femme

m3 : origine

```{r}
# Origin of household heads and spouses by observatory

hh_origine <- res_deb %>%
  left_join(res_m_a, by = "j5") %>%
  arrange (j5) %>% 
  filter(m6 %in% c(1, 2)) %>%  # Keep only CM= 1 and spouse = 2
  mutate(
    j0 = as.character(j0),
    Observatory = case_when(
      j0 == "3"  ~ "Marovoay",
      j0 == "21" ~ "Alaotra",
      TRUE       ~ j0
    ),
    Member_Type = case_when(
      m6 == 1 ~ "Chef de ménage",
      m6 == 2 ~ "Conjoint",
      TRUE    ~ NA_character_
    ),
    Origine = case_when(
      m3 == 1 ~ "Tompon-tany",
      m3 == 2 ~ "Zana-tany",
      m3 == 3 ~ "Valivotaka",
      m3 == 4 ~ "Mpihavy",
      m3 == 5 ~ "Mpandalo (Migrant temporaire)",
      TRUE    ~ NA_character_
    )
  ) %>%
  select(Observatory, j5, Member_Type, Origine)

# Créer le tableau d'analyse par observatoire et origine
origin_table <- hh_origine %>%
  group_by(Observatory, Member_Type, Origine) %>%
  summarise(
    count = n(),
    .groups = 'drop'
  ) %>%
  group_by(Observatory, Member_Type) %>%
  mutate(
    total = sum(count),
    percentage = round((count / total) * 100, 1)
  ) %>%
  ungroup() %>%
  arrange(Observatory, Member_Type, desc(count))

# Tableau GT - Réorganiser les données pour GT
origin_gt_data <- origin_table %>%
  pivot_wider(
    names_from = Member_Type,
    values_from = c(count, percentage),
    names_glue = "{Member_Type}_{.value}",
    values_fill = 0
  ) %>%
  rename(
    `Chef N` = `Chef de ménage_count`,
    `Chef %` = `Chef de ménage_percentage`,
    `Conjoint N` = `Conjoint_count`,
    `Conjoint %` = `Conjoint_percentage`
  ) %>%
  select(Observatory, Origine, `Chef N`, `Chef %`, `Conjoint N`, `Conjoint %`)

# GT tab
gt_origin <- origin_gt_data %>%
  gt(groupname_col = "Observatory") %>%
  tab_header(
    title = "Origine des chefs de ménage et conjoints par observatoire",
    subtitle = "Nombres et pourcentages"
  ) %>%
  cols_label(
    Origine = "Origine",
    `Chef N` = "Nombre",
    `Chef %` = "(%)",
    `Conjoint N` = "Nombre",
    `Conjoint %` = "(%)"
  ) %>%
  tab_spanner(
    label = "Chefs de ménage",
    columns = c(`Chef N`, `Chef %`)
  ) %>%
  tab_spanner(
    label = "Conjoints",
    columns = c(`Conjoint N`, `Conjoint %`)
  ) %>%
  fmt_number(
    columns = c(`Chef N`, `Conjoint N`),
    decimals = 0
  ) %>%
  fmt_number(
    columns = c(`Chef %`, `Conjoint %`),
    decimals = 1,
    suffixing = TRUE
  ) %>%
  tab_style(
    style = cell_fill(color = "#f0f0f0"),
    locations = cells_body(rows = seq(1, nrow(origin_gt_data), 2))
  ) %>%
  tab_footnote(
    footnote = "Les pourcentages sont calculés par catégorie (chef ou conjoint) au sein de chaque observatoire",
    locations = cells_title(groups = "title")
  )

gt_origin

# Histogramme avec pourcentages
ggplot(origin_table, aes(x = Origine, y = percentage, fill = Member_Type)) +
  geom_col(position = "dodge") +
  facet_wrap(~Observatory) +
  labs(
    title = "Distribution (%) de l'origine des chefs de ménage et conjoints par observatoire",
    x = "Origine",
    y = "Pourcentage (%)",
    fill = "Catégorie"
  ) +
  theme_minimal() +
  theme(
    axis.text.x = element_text(angle = 45, hjust = 1),
    plot.title = element_text(hjust = 0.5, face = "bold")
  )

```

Raison d'implantation (Mg4a)

## Caractéristiques des chefs de ménages

### Situation matrimoniale
 m4 :sexe
 m5 : age
m5 : situation matrimoniale

```{r}
# Marital status of household heads
hh_m_status <- res_deb %>%
  left_join(res_m_a, by = "j5") %>%
  arrange(j5) %>% 
  filter(m6 == 1) %>%  # Keep only CM = 1
  mutate(
    j0 = as.character(j0),
    Observatory = case_when(
      j0 == "3"  ~ "Marovoay",
      j0 == "21" ~ "Alaotra",
      TRUE       ~ j0
    ),
    Sexe = case_when(
      m4 == 1 ~ "Homme",
      m4 == 2 ~ "Femme",
      TRUE    ~ NA_character_
    ),
    Age = m5,
    Statut_matrimonial = case_when(
      m7 == 1 ~ "Célibataire",
      m7 == 2 ~ "Marié(e) selon la tradition",
      m7 == 3 ~ "En concubinage",
      m7 == 4 ~ "Divorcé(e)",
      m7 == 5 ~ "Veuf(ve)",
      m7 == 6 ~ "Polygame",
      m7 == 7 ~ "Marié(e) civilement",
      m7 == 8 ~ "Marié(e) religieusement",
      TRUE    ~ NA_character_
    )
  ) %>%
  select(Observatory, Sexe, Age, Statut_matrimonial)

# Sexe tab
sexe_stats <- hh_m_status %>%
  group_by(Observatory, Sexe) %>%
  summarise(count = n(), .groups = 'drop') %>%
  group_by(Observatory) %>%
  mutate(
    percentage = round((count / sum(count)) * 100, 1)
  ) %>%
  ungroup()

sexe_table <- sexe_stats %>%
  select(Observatory, Sexe, count, percentage) %>%
  mutate(
    Valeur = paste0(count, " (", percentage, "%)")
  ) %>%
  select(Observatory, Sexe, Valeur) %>%
  pivot_wider(
    names_from = Observatory,
    values_from = Valeur,
    values_fill = "-"
  ) %>%
  rename(Sexe = Sexe) %>%
  mutate(Caractéristique = "Sexe", .before = Sexe) %>%
  rename(Catégorie = Sexe)

# Age tab
age_stats <- hh_m_status %>%
  group_by(Observatory) %>%
  summarise(
    Médiane = median(Age, na.rm = TRUE),
    Moyenne = round(mean(Age, na.rm = TRUE), 1),
    Mode = as.numeric(names(sort(table(Age), decreasing = TRUE)[1])),
    Minimum = min(Age, na.rm = TRUE),
    Maximum = max(Age, na.rm = TRUE),
    .groups = 'drop'
  )

age_table <- age_stats %>%
  pivot_longer(
    cols = -Observatory,
    names_to = "Statistique",
    values_to = "Valeur"
  ) %>%
  pivot_wider(
    names_from = Observatory,
    values_from = Valeur
  ) %>%
  mutate(
    Statistique = factor(Statistique, 
      levels = c("Minimum", "Mode", "Médiane", "Moyenne", "Maximum"))
  ) %>%
  arrange(Statistique) %>%
  mutate(
    Alaotra = as.character(round(Alaotra, 0)),
    Marovoay = as.character(round(Marovoay, 0))
  ) %>%
  mutate(Caractéristique = "Âge", .before = Statistique) %>%
  rename(Catégorie = Statistique)

# Marital status tab
statut_stats <- hh_m_status %>%
  group_by(Observatory, Statut_matrimonial) %>%
  summarise(count = n(), .groups = 'drop') %>%
  group_by(Observatory) %>%
  mutate(
    percentage = round((count / sum(count)) * 100, 1)
  ) %>%
  ungroup()

statut_table <- statut_stats %>%
  select(Observatory, Statut_matrimonial, percentage) %>%
  pivot_wider(
    names_from = Observatory,
    values_from = percentage,
    values_fill = 0
  ) %>%
  mutate(across(-Statut_matrimonial, ~paste0(., "%"))) %>%
  mutate(Caractéristique = "Statut matrimonial", .before = Statut_matrimonial) %>%
  rename(Catégorie = Statut_matrimonial)

# Merge tab
hh_combined <- bind_rows(
  sexe_table,
  age_table,
  statut_table
)

# GT tab avec formatage en gras
gt_hh_combined <- hh_combined %>%
  gt(groupname_col = "Caractéristique") %>%
  tab_header(
    title = "Caractéristiques des chefs de ménage"
  ) %>%
  cols_label(
    Catégorie = "Catégorie",
    Alaotra = "Alaotra",
    Marovoay = "Marovoay"
  ) %>%
  # GRAS : Titre
  tab_style(
    style = cell_text(weight = "bold", size = "large"),
    locations = cells_title(groups = "title")
  ) %>%
  # GRAS : Sous-titre
  tab_style(
    style = cell_text(weight = "bold", size = "medium"),
    locations = cells_title(groups = "subtitle")
  ) %>%
  # GRAS : En-têtes de colonnes
  tab_style(
    style = cell_text(weight = "bold"),
    locations = cells_column_labels()
  ) %>%
  # GRAS : Noms des groupes (Sexe, Âge, Statut matrimonial)
  tab_style(
    style = cell_text(weight = "bold"),
    locations = cells_row_groups()
  ) %>%
  # Alternance de couleurs
  tab_style(
    style = cell_fill(color = "#e8f4f8"),
    locations = cells_body(rows = seq(1, nrow(hh_combined), 2))
  ) %>%
  tab_footnote(
    footnote = "Sexe et Statut matrimonial : en nombres et pourcentages. Âge : statistiques descriptives (minimum, mode, médiane, moyenne, maximum)",
    locations = cells_title(groups = "title")
  )

gt_hh_combined
```

### Niveau d'éducation

```{r}
hh_educ <- res_deb %>%
  left_join(res_m_a, by = "j5") %>%
  arrange(j5) %>% 
  filter(m6 == 1) %>%  # Keep only CM = 1
  mutate(
    j0 = as.character(j0),
    Observatory = case_when(
      j0 == "3"  ~ "Marovoay",
      j0 == "21" ~ "Alaotra",
      TRUE       ~ j0
    ),
      Niv_education = case_when(
      s3a >= 1 & s3a <= 5 | s3a == 99~ "Primaire",
      s3a >= 6 & s3a <= 9 ~ "Secondaire 1er cycle",
      s3a >= 10 & s3a <= 12 ~ "Secondaire 2ème cycle",
      s3a >= 10 & s3a <= 12 ~ "Secondaire 2ème cycle",
      s3a >= 13 & s3a <= 22 ~ "Universitaire",
      TRUE ~ NA_character_
     ), 
    )%>%
  select(Observatory, j5, Niv_education )
  
# Education level tab
hh_educ_level <- hh_educ %>%
  mutate(
    Niv_education = replace_na(Niv_education, "Inconnu")
  ) %>%
  group_by(Observatory, Niv_education) %>%
  summarise(count = n(), .groups = 'drop') %>%
  group_by(Observatory) %>%
  mutate(
    percentage = round((count / sum(count)) * 100, 1)
  ) %>%
  ungroup()

# GT tab
educ_table <- hh_educ_level %>%
  mutate(
    Valeur = paste0(count, " (", percentage, "%)")
  ) %>%
  select(Observatory, Niv_education, Valeur) %>%
  pivot_wider(
    names_from = Observatory,
    values_from = Valeur,
    values_fill = "-"
  ) %>%
  rename(
    `Niveau d'éducation` = Niv_education
  )

# GT tab display
gt_educ <- educ_table %>%
  gt() %>%
  tab_header(
    title = "Répartition des chefs de ménage selon leur niveau d'éducation",
  ) %>%
  cols_label(
    `Niveau d'éducation` = "Niveau d'éducation",
    Alaotra = "Alaotra",
    Marovoay = "Marovoay"
  ) %>%
  # GRAS : Titre
  tab_style(
    style = cell_text(weight = "bold", size = "large"),
    locations = cells_title(groups = "title")
  ) %>%
  # GRAS : Sous-titre
  tab_style(
    style = cell_text(weight = "bold", size = "medium"),
    locations = cells_title(groups = "subtitle")
  ) %>%
  # GRAS : En-têtes de colonnes
  tab_style(
    style = cell_text(weight = "bold"),
    locations = cells_column_labels()
  ) %>%
  # Alternance de couleurs
  tab_style(
    style = cell_fill(color = "#e8f4f8"),
    locations = cells_body(rows = seq(1, nrow(educ_table), 2))
  ) %>%
  tab_footnote(
    footnote = "Les pourcentages sont calculés par rapport au total des chefs de ménage de chaque observatoire",
    locations = cells_title(groups = "title")
  )

gt_educ

```

Remarque :
- A revoir modalité des niveaux d'éducation

#### Niveau d'éducation des chefs de ménages par sexe

```{r}
hh_educ_sexe <- res_deb %>%
  left_join(res_m_a, by = "j5") %>%
  arrange(j5) %>% 
  filter(m6 == 1) %>%  # Keep only CM = 1
  mutate(
    j0 = as.character(j0),
    Observatory = case_when(
      j0 == "3"  ~ "Marovoay",
      j0 == "21" ~ "Alaotra",
      TRUE       ~ j0
    ),
    Sexe = case_when(
      m4 == 1 ~ "Homme",
      m4 == 2 ~ "Femme",
      TRUE    ~ NA_character_
    ),
    Niv_education = case_when(
      s3a >= 1 & s3a <= 5 | s3a == 99 ~ "Primaire",
      s3a >= 6 & s3a <= 9 ~ "Secondaire 1er cycle",
      s3a >= 10 & s3a <= 12 ~ "Secondaire 2ème cycle",
      s3a >= 13 & s3a <= 22 ~ "Universitaire",
      TRUE ~ NA_character_
    )
  ) %>%
  select(Observatory, Sexe, j5, Niv_education)

# Education level tab with sex
hh_educ_level <- hh_educ_sexe %>%
  mutate(
    Niv_education = replace_na(Niv_education, "Inconnu")
  ) %>%
  group_by(Observatory, Sexe, Niv_education) %>%
  summarise(count = n(), .groups = 'drop') %>%
  group_by(Observatory, Sexe) %>%
  mutate(
    percentage = round((count / sum(count)) * 100, 1)
  ) %>%
  ungroup()

# GT tab
educ_table <- hh_educ_level %>%
  mutate(
    Valeur = paste0(count, " (", percentage, "%)")
  ) %>%
  select(Observatory, Sexe, Niv_education, Valeur) %>%
  pivot_wider(
    names_from = c(Observatory, Sexe),
    values_from = Valeur,
    names_glue = "{Observatory}_{Sexe}",
    values_fill = "-"
  ) %>%
  rename(
    `Niveau d'éducation` = Niv_education
  )

# GT tab display
gt_educ <- educ_table %>%
  gt() %>%
  tab_header(
    title = "Répartition des chefs de ménage selon leur niveau d'éducation et sexe"
  ) %>%
  cols_label(
    `Niveau d'éducation` = "Niveau d'éducation",
    Alaotra_Homme = "Homme",
    Alaotra_Femme = "Femme",
    Marovoay_Homme = "Homme",
    Marovoay_Femme = "Femme"
  ) %>%
  tab_spanner(
    label = "Alaotra",
    columns = c(Alaotra_Homme, Alaotra_Femme)
  ) %>%
  tab_spanner(
    label = "Marovoay",
    columns = c(Marovoay_Homme, Marovoay_Femme)
  ) %>%
  # GRAS : Titre
  tab_style(
    style = cell_text(weight = "bold", size = "large"),
    locations = cells_title(groups = "title")
  ) %>%
  # GRAS : En-têtes de colonnes
  tab_style(
    style = cell_text(weight = "bold"),
    locations = cells_column_labels()
  ) %>%
  # GRAS : Spanners (Alaotra, Marovoay)
  tab_style(
    style = cell_text(weight = "bold"),
    locations = cells_column_spanners()
  ) %>%
  # Alternance de couleurs
  tab_style(
    style = cell_fill(color = "#e8f4f8"),
    locations = cells_body(rows = seq(1, nrow(educ_table), 2))
  ) %>%
  tab_footnote(
    footnote = "Les pourcentages sont calculés par rapport au total des chefs de ménage de chaque sexe et observatoire",
    locations = cells_title(groups = "title")
  )

gt_educ
```


### Activités principales des Chefs de ménage

```{r}
# Main activities of the household head

hh_main_act <- res_deb %>%
  left_join(res_m_a, by = "j5") %>%
  arrange(j5) %>% 
  filter(m6 == 1) %>%  # Keep only CM = 1
  mutate(
    j0 = as.character(j0),
    Observatory = case_when(
      j0 == "3"  ~ "Marovoay",
      j0 == "21" ~ "Alaotra",
      TRUE       ~ j0
    ),
    Act_principal = case_when(
      a1 == 95 ~ "Cultivateur",
      a1 == 96 ~ "Eleveur",
      a1 == 45 ~ "Commerçant"
      TRUE    ~ NA_character_
    ),
  ) %>%
  select(Observatory, Sexe, j5, Act_principal)


```


## Caractéristiques des autres membres de ménages

### Activités principales

### Education et scolarisation
