---
output: html_document
editor_options: 
  chunk_output_type: console
---

# Caractéristiques socio-démographiques des ménages

Le ménage est l'unité de base de l'enquête.

```{r}
library(tidyverse)
library(haven)
library(dplyr)
library (gt) # Easily create presentation - ready display tables

# Loading observatories data
res_deb <- read_dta("data/res_deb.dta")
# Loading household data
res_m_a <- read_dta("data/res_m_a.dta")



```

Nous allons voir le nombre de ménages enquêtés par observatoire.

```{r}
# Tableau de répartition des ménages selon les observatoires
tab <- res_deb %>%
  group_by(j0) %>%
  summarise(n = n_distinct(j5), .groups = "drop") %>%
  arrange(desc(n)) %>%
  mutate(
    Percent = round(n / sum(n) * 100, 1),
    j0 = as.character(j0),
    Observatory = case_when(
      j0 == "3"  ~ "Marovoay",
      j0 == "21" ~ "Alaotra",
      TRUE       ~ j0
    )
  ) %>%
  select(Observatory, n, Percent)

tab <- tab %>% 
  tibble::add_row(Observatory = "Total", n = sum(tab$n), Percent = sum(tab$Percent, na.rm = TRUE))

# Créer un tableau avec gt 
gt_tab <- gt(tab) %>% 
  tab_header( 
    title = "Répartition des ménages selon les observatoires",
    ) %>% 
  fmt_number( 
    columns = Percent, 
    decimals = 0, 
    suffixing = TRUE ) %>%
  tab_footnote( 
    footnote = "Percent (%)", 
    locations = cells_column_labels(columns = Percent) 
    )
gt_tab 
```

Nous allons voir le nombre de ménages enquêtés par hameau.

=\> A ajouter dans les tableaux : les sous-totaux

```{r}
# Tableau de répartition des ménages enquêtés par hameau selon les observatoires

tab <- res_deb %>%
  group_by(j0,j4) %>%
  summarise(n = n_distinct(j5), .groups = "drop") %>%
  arrange(desc(n)) %>%
  mutate(
    Percent = round(n / sum(n) * 100, 1),
    j0 = as.character(j0),
    Observatory = case_when(
      j0 == "3"  ~ "Marovoay",
      j0 == "21" ~ "Alaotra",
      TRUE       ~ j0
    )
  ) %>%
  select(Observatory,j4, n, Percent)

tab <- tab %>% 
  tibble::add_row(Observatory = "Total", n = sum(tab$n), Percent = sum(tab$Percent, na.rm = TRUE))

# Créer un tableau avec gt 
gt_tab <- gt(tab) %>% 
  tab_header( 
    title = "Répartition des ménages par hameau selon les observatoires",
    ) %>% 
  fmt_number( 
    columns = Percent, 
    decimals = 0, 
    suffixing = TRUE ) %>%
  tab_footnote( 
    footnote = "Percent (%)", 
    locations = cells_column_labels(columns = Percent) 
    ) %>% 
  cols_label( 
    j4 = "Hameau" )
gt_tab 
```

## Description des ménages

=\> A ajouter dans les tableaux :

-   une colonne avec les nombres de ménages enquêtés,

-   les sous-totaux

-   la totale

### Taille des ménages par observatoire

Calculons la taille des ménages par observatoire

```{r}

hh_size_obs <- res_m_a %>% 
  left_join(res_deb, by = "j5") %>% 
  group_by(j0, j5) %>% 
  mutate(hh_size = n()) %>% 
  distinct(j0, j5, hh_size) %>% 
  group_by(j0) %>% 
  summarise(mean_hh_size = mean(hh_size), .groups = "drop") %>% 
  mutate(
    j0 = as.character(j0),
    Observatory = case_when(
      j0 == "3"  ~ "Marovoay",
      j0 == "21" ~ "Alaotra",
      TRUE       ~ j0
    )
  ) %>% 
  select(Observatory, mean_hh_size)

# Displaying with gt
hh_size_obs_tab <- gt(hh_size_obs) %>% 
  tab_header( 
    title = "Taille moyenne des ménages par observatoire",
    ) %>% 
  fmt_number( 
    columns = mean_hh_size, 
    decimals = 2, 
    suffixing = TRUE ) %>%
  cols_label( 
    mean_hh_size = "Taille moyenne" )
hh_size_obs_tab

```

### Taille des ménages par hameau et par observatoire

```{r hh_size_hameau}
hh_size_obs <- res_m_a %>% 
  left_join(res_deb, by = "j5") %>% 
  group_by(j0, j4, j5) %>% 
  mutate(hh_size = n()) %>% 
  distinct(j0, j4, j5, hh_size) %>% 
  group_by(j0, j4) %>% 
  summarise(mean_hh_size = mean(hh_size), .groups = "drop") %>% 
  mutate(
    j0 = as.character(j0),
    Observatory = case_when(
      j0 == "3"  ~ "Marovoay",
      j0 == "21" ~ "Alaotra",
      TRUE       ~ j0
    )
  ) %>% 
  select(Observatory, j4, mean_hh_size) #%>% 
  # bind_rows( 
  #   tibble( 
  #     Observatory = "Total", 
  #     j4 = "Tous hameaux", 
  #     mean_hh_size = mean(hh_size_obs$mean_hh_size) 
  #     ) 
  #   )

# Displaying with gt
hh_size_obs_tab <- gt(
  hh_size_obs,
  groupname_col = "Observatory" # les observatoires deviennent des groupes
  ) %>% 
  tab_header( 
    title = "Taille moyenne des ménages par hameau et selon l'observatoire",
    ) %>% 
  fmt_number( 
    columns = mean_hh_size, 
    decimals = 2, 
    suffixing = TRUE ) %>%
  cols_label( 
    mean_hh_size = "Taille moyenne",
    j4 = "Hameau") 
hh_size_obs_tab

```

### Structure par âge

Nous allons voir la répartition des ménages par tranche d'âge par observatoire.

```{r}
# Tableau de répartition des ménages par tranche d'âge selon les observatoires

hh_age <- res_deb %>%
  left_join(res_m_a, by="j5") %>% 
  mutate(
    j0 = as.character(j0),
    Observatory = case_when(
      j0 == "3"  ~ "Marovoay",
      j0 == "21" ~ "Alaotra",
      TRUE       ~ j0
    ),
    AgeGroup = case_when(
      m5 <= 10              ~ "0-10 ans",
      between(m5, 11, 20)   ~ "11-20 ans",
      between(m5, 21, 30)   ~ "21-30 ans",
      between(m5, 31, 40)   ~ "31-40 ans",
      between(m5, 41, 50)   ~ "41-50 ans",
      between(m5, 51, 60)   ~ "51-60 ans",
      between(m5, 61, 70)   ~ "61-70 ans",
      m5 >= 71              ~ "71 ans et plus",
      TRUE                  ~ NA_character_
    )
  ) %>%
  group_by(Observatory, AgeGroup) %>%
  summarise(
    n = n(), 
    .groups = "drop"
  ) %>%
  group_by(Observatory) %>%
  mutate(
    Percent = round(n / sum(n) * 100, 1)
  ) %>%
  arrange(Observatory, AgeGroup)


# Créer un tableau avec gt 
gt_hh_age <- gt(hh_age) %>% 
  tab_header( 
    title = "Répartition des ménages par tranche d'âge selon les observatoires",
    ) %>% 
  fmt_number( 
    columns = Percent, 
    decimals = 0, 
    suffixing = TRUE ) %>%
  tab_footnote( 
    footnote = "Percent (%)", 
    locations = cells_column_labels(columns = Percent) 
    )
gt_hh_age 
```

**Remarques :**

-   2 "NA" trouvé dans tranche d'âge à corriger pour Alaotra;

-   Tableau à améliorer en ajoutant des sous-totaux et une ligne "total".

Nous allons voir la répartition des ménages par tranche d'âge par hameau et par observatoire.

```{r}
# Tableau de répartition des ménages par tranche d'âge selon les observatoires

hh_age <- res_deb %>%
  left_join(res_m_a, by="j5") %>% 
  mutate(
    j0 = as.character(j0),
    Observatory = case_when(
      j0 == "3"  ~ "Marovoay",
      j0 == "21" ~ "Alaotra",
      TRUE       ~ j0
    ),
    AgeGroup = case_when(
      m5 <= 10              ~ "0-10 ans",
      between(m5, 11, 20)   ~ "11-20 ans",
      between(m5, 21, 30)   ~ "21-30 ans",
      between(m5, 31, 40)   ~ "31-40 ans",
      between(m5, 41, 50)   ~ "41-50 ans",
      between(m5, 51, 60)   ~ "51-60 ans",
      between(m5, 61, 70)   ~ "61-70 ans",
      m5 >= 71              ~ "71 ans et plus",
      TRUE                  ~ NA_character_
    )
  ) %>%
  group_by(Observatory, AgeGroup) %>%
  summarise(
    n = n(), 
    .groups = "drop"
  ) %>%
  group_by(Observatory) %>%
  mutate(
    Percent = round(n / sum(n) * 100, 1)
  ) %>%
  arrange(Observatory, AgeGroup)


# Créer un tableau avec gt 
gt_hh_age <- gt(hh_age) %>% 
  tab_header( 
    title = "Répartition des ménages par tranche d'âge selon les observatoires",
    ) %>% 
  fmt_number( 
    columns = Percent, 
    decimals = 0, 
    suffixing = TRUE ) %>%
  tab_footnote( 
    footnote = "Percent (%)", 
    locations = cells_column_labels(columns = Percent) 
    )
gt_hh_age 
```

=\> On va voir les graphiques

```{r}


# Histogramme : nombre de ménages par tranche d’âge et observatoire 
ggplot(hh_age, aes(x = AgeGroup, y = n, fill = Observatory)) + 
  geom_col(position = "dodge") + 
  labs( 
    title = "Répartition des ménages enquêtés par tranche d’âge", 
    x = "Tranche d’âge", 
    y = "Nombre de ménages" 
    ) + theme_minimal() +
  theme(axis.text.x = element_text(angle = 45, hjust = 1))

# Histogramme avec pourcentages 
ggplot(hh_age, aes(x = AgeGroup, y = Percent, fill = Observatory)) + 
  geom_col(position = "dodge") + 
  labs( 
    title = "Répartition des ménages enquêtés par tranche d’âge", 
    x = "Tranche d’âge", 
    y = "Pourcentage (%)" 
    ) + 
  theme_minimal() + 
  theme(axis.text.x = element_text(angle = 45, hjust = 1))

# Pyramide des âges par observatoire 
ggplot(hh_age, aes(x = AgeGroup, y = ifelse(Observatory == "Marovoay", Percent, -Percent), fill = Observatory)) +
  geom_col() + 
  coord_flip() + 
  labs( 
    title = "Pyramide des âges des ménages enquêtés par observatoire",
    x = "Tranche d’âge",
    y = "Pourcentage (%)" 
    ) + 
  scale_y_continuous(labels = abs) + 
  theme_minimal()
```

### Origine

## Caractéristiques des chefs de ménages

### Situation matrimoniale

```{r caracteristiques_CM}



```

### Niveau d'éducation

### Activités principales des Chefs de ménage

## Caractéristiques des autres membres de ménages

### Activités principales

### Education et scolarisation
