---
output: html_document
editor_options: 
  chunk_output_type: console
---

# Agriculture, élevage et pêche

Ce chapitre analyse les activités agricoles, d'élevage, de chasse et de pêche des ménages des deux observatoires. Le chapitre sur les revenus présente déjà les contributions de ces activités au revenu total ; ici nous nous intéressons aux pratiques, aux facteurs de production et aux performances.

::: {.callout-warning}
## Travail de vérification en cours
Les résultats présentés ci-dessous sont provisoires, et sont susceptibles de faire l'objet de corrections.
:::

```{r setup_agro}
#| include: false
library(tidyverse)
library(haven)
library(labelled)
library(gt)
library(scales)
source("utils/helpers_report.R")
source("utils/sites.R")
source("utils/downloadable_output.R")

# --- Données de base ---
res_deb <- read_dta("data/ROS_MDG_microdata/2025/res_deb.dta") |>
  mutate(
    j5 = as.character(j5),
    j0 = as.character(j0),
    Observatory = case_when(
      j0 == "3"  ~ "Marovoay",
      j0 == "21" ~ "Alaotra",
      TRUE       ~ j0
    )
  ) |>
  assign_site()

# Fonction utilitaire : ajout observatoire
add_obs <- function(df) {
  df |>
    mutate(j5 = as.character(j5)) |>
    left_join(res_deb |> select(j5, Observatory, Site), by = "j5")
}

# Nombre total de ménages
n_men <- nrow(res_deb)

# --- Riziculture ---
res_r    <- read_dta("data/ROS_MDG_microdata/2025/res_r.dta")    |> add_obs()
res_r1   <- read_dta("data/ROS_MDG_microdata/2025/res_r1.dta")   |> add_obs()
res_dc1  <- read_dta("data/ROS_MDG_microdata/2025/res_dc1.dta")  |> add_obs()
res_dc20 <- read_dta("data/ROS_MDG_microdata/2025/res_dc20.dta") |> add_obs()
res_dc21 <- read_dta("data/ROS_MDG_microdata/2025/res_dc21.dta") |> add_obs()

# --- Autres cultures ---
res_c  <- read_dta("data/ROS_MDG_microdata/2025/res_c.dta")  |> add_obs()
res_c0 <- read_dta("data/ROS_MDG_microdata/2025/res_c0.dta") |> add_obs()

# --- Jardins potagers / cueillette ---
res_jp       <- read_dta("data/ROS_MDG_microdata/2025/res_jp.dta")       |> add_obs()
res_jpchphef <- read_dta("data/ROS_MDG_microdata/2025/res_jpchphef.dta") |> add_obs()

# --- Élevage ---
res_el2 <- read_dta("data/ROS_MDG_microdata/2025/res_el2.dta") |> add_obs()
res_ele <- read_dta("data/ROS_MDG_microdata/2025/res_ele.dta") |> add_obs()
res_pe  <- read_dta("data/ROS_MDG_microdata/2025/res_pe.dta")  |> add_obs()

# --- Chasse / Pêche ---
res_chph <- read_dta("data/ROS_MDG_microdata/2025/res_chph.dta") |> add_obs()

# --- Main d'oeuvre ---
res_mor <- read_dta("data/ROS_MDG_microdata/2025/res_mor.dta") |> add_obs()
res_mp  <- read_dta("data/ROS_MDG_microdata/2025/res_mp.dta")  |> add_obs()
res_mp0 <- read_dta("data/ROS_MDG_microdata/2025/res_mp0.dta") |> add_obs()

# Fonction : % de Oui (code 1) par observatoire + total
pct_oui <- function(df, var, label) {
  var_sym <- sym(var)
  df |>
    summarise(
      pct = round(sum(!!var_sym == 1, na.rm = TRUE) / sum(!is.na(!!var_sym)) * 100, 0),
      .by = Observatory
    ) |>
    pivot_wider(names_from = Observatory, values_from = pct) |>
    mutate(
      Total = df |>
        summarise(p = round(sum(!!var_sym == 1, na.rm = TRUE) /
                            sum(!is.na(!!var_sym)) * 100, 0)) |>
        pull(p),
      Item = label
    ) |>
    select(Item, Alaotra, Marovoay, Total)
}

# Wrapper sûr pour to_character (encode UTF-8)
safe_to_char <- function(x) {
  out <- labelled::to_character(x)
  out <- as.character(out)
  # Tenter de corriger les encodages non-UTF-8 (Latin-1 des .dta)
  Encoding(out[!is.na(out)]) <- "latin1"
  iconv(out, from = "latin1", to = "UTF-8", sub = "?")
}

# Labels mois
mois_labs <- c("Jan", "Fév", "Mar", "Avr", "Mai", "Jun",
               "Jul", "Aoû", "Sep", "Oct", "Nov", "Déc")
```

```{r stats_agri}
#| include: false
# --- Statistiques clés pour le texte narratif ---

# Riziculture : taux de pratique
pct_riz_a <- res_r1 |> filter(Observatory == "Alaotra") |>
  summarise(p = round(mean(r1a == 1, na.rm = TRUE) * 100, 1)) |> pull(p)
pct_riz_m <- res_r1 |> filter(Observatory == "Marovoay") |>
  summarise(p = round(mean(r1a == 1, na.rm = TRUE) * 100, 1)) |> pull(p)

# Nombre moyen de parcelles rizicoles par ménage riziculteur
nb_parc_a <- res_r |> filter(Observatory == "Alaotra") |>
  count(j5) |> summarise(m = round(mean(n), 1)) |> pull(m)
nb_parc_m <- res_r |> filter(Observatory == "Marovoay") |>
  count(j5) |> summarise(m = round(mean(n), 1)) |> pull(m)

# Superficie moyenne par parcelle (ares)
surf_moy_a <- res_r |> filter(Observatory == "Alaotra", !is.na(r1d), r1d > 0) |>
  summarise(m = round(mean(r1d), 0)) |> pull(m)
surf_moy_m <- res_r |> filter(Observatory == "Marovoay", !is.na(r1d), r1d > 0) |>
  summarise(m = round(mean(r1d), 0)) |> pull(m)

# Mode de faire valoir dominant
top_tenure_a <- res_r |> filter(Observatory == "Alaotra", !is.na(r4)) |>
  count(r4, sort = TRUE) |> slice_head(n = 1) |>
  mutate(lab = c("0"="Autre","1"="faire valoir direct","2"="location","3"="métayage","4"="prêt gratuit","5"="mise location","6"="mise métayage","7"="mise prêt gratuit","8"="mise en gage","9"="mise gage exploitée")[as.character(r4)]) |> pull(lab)
top_tenure_m <- res_r |> filter(Observatory == "Marovoay", !is.na(r4)) |>
  count(r4, sort = TRUE) |> slice_head(n = 1) |>
  mutate(lab = c("0"="Autre","1"="faire valoir direct","2"="location","3"="métayage","4"="prêt gratuit","5"="mise location","6"="mise métayage","7"="mise prêt gratuit","8"="mise en gage","9"="mise gage exploitée")[as.character(r4)]) |> pull(lab)
pct_tenure_a <- res_r |> filter(Observatory == "Alaotra", !is.na(r4)) |>
  count(r4, sort = TRUE) |> mutate(pct = round(n / sum(n) * 100, 1)) |> slice_head(n = 1) |> pull(pct)
pct_tenure_m <- res_r |> filter(Observatory == "Marovoay", !is.na(r4)) |>
  count(r4, sort = TRUE) |> mutate(pct = round(n / sum(n) * 100, 1)) |> slice_head(n = 1) |> pull(pct)

# Technique culturale dominante
top_tech_a <- res_r |> filter(Observatory == "Alaotra", !is.na(r13)) |>
  count(r13, sort = TRUE) |> slice_head(n = 1) |>
  mutate(lab = c("1"="repiquage traditionnel","2"="SRA","3"="SRI","4"="semis direct poquet","5"="repiquage en ligne","6"="semis à la volée","7"="semis direct amélioré","8"="zéro labour")[as.character(r13)]) |> pull(lab)
pct_tech_a <- res_r |> filter(Observatory == "Alaotra", !is.na(r13)) |>
  count(r13, sort = TRUE) |> mutate(pct = round(n / sum(n) * 100, 1)) |> slice_head(n = 1) |> pull(pct)
top_tech_m <- res_r |> filter(Observatory == "Marovoay", !is.na(r13)) |>
  count(r13, sort = TRUE) |> slice_head(n = 1) |>
  mutate(lab = c("1"="repiquage traditionnel","2"="SRA","3"="SRI","4"="semis direct poquet","5"="repiquage en ligne","6"="semis à la volée","7"="semis direct amélioré","8"="zéro labour")[as.character(r13)]) |> pull(lab)
pct_tech_m <- res_r |> filter(Observatory == "Marovoay", !is.na(r13)) |>
  count(r13, sort = TRUE) |> mutate(pct = round(n / sum(n) * 100, 1)) |> slice_head(n = 1) |> pull(pct)

# Rendement médian (t/ha)
rdt_med_a <- res_r |> filter(Observatory == "Alaotra", !is.na(r23), r23 > 0, !is.na(r1d), r1d > 0) |>
  mutate(rdt = (r23 / r1d) * 100 / 1000) |> filter(rdt < quantile(rdt, 0.95)) |>
  summarise(m = round(median(rdt), 2)) |> pull(m)
rdt_med_m <- res_r |> filter(Observatory == "Marovoay", !is.na(r23), r23 > 0, !is.na(r1d), r1d > 0) |>
  mutate(rdt = (r23 / r1d) * 100 / 1000) |> filter(rdt < quantile(rdt, 0.95)) |>
  summarise(m = round(median(rdt), 2)) |> pull(m)

# Vente de riz : taux de vente
pct_vente_a <- res_dc20 |> filter(Observatory == "Alaotra") |>
  summarise(p = round(mean(dcva == 1, na.rm = TRUE) * 100, 1)) |> pull(p)
pct_vente_m <- res_dc20 |> filter(Observatory == "Marovoay") |>
  summarise(p = round(mean(dcva == 1, na.rm = TRUE) * 100, 1)) |> pull(p)

# Autres cultures : taux de pratique
pct_ac_a <- res_c0 |> filter(Observatory == "Alaotra") |>
  summarise(p = round(mean(c1a == 1, na.rm = TRUE) * 100, 1)) |> pull(p)
pct_ac_m <- res_c0 |> filter(Observatory == "Marovoay") |>
  summarise(p = round(mean(c1a == 1, na.rm = TRUE) * 100, 1)) |> pull(p)

# Nombre médian de cultures non rizicoles
nb_cult_med_a <- res_c |> filter(Observatory == "Alaotra", c0 != "", !is.na(c0)) |>
  distinct(j5, c0) |> count(j5) |> summarise(m = round(median(n), 0)) |> pull(m)
nb_cult_med_m <- res_c |> filter(Observatory == "Marovoay", c0 != "", !is.na(c0)) |>
  distinct(j5, c0) |> count(j5) |> summarise(m = round(median(n), 0)) |> pull(m)

# Élevage : taux de pratique
pct_elev_a <- res_el2 |> filter(Observatory == "Alaotra") |>
  summarise(p = round(mean(el2 == 1, na.rm = TRUE) * 100, 1)) |> pull(p)
pct_elev_m <- res_el2 |> filter(Observatory == "Marovoay") |>
  summarise(p = round(mean(el2 == 1, na.rm = TRUE) * 100, 1)) |> pull(p)

# Espèce dominante
top_espece_a <- res_ele |> filter(Observatory == "Alaotra", ele_lig0 != "", !is.na(ele_lig0)) |>
  distinct(j5, ele_lig0) |> count(ele_lig0, sort = TRUE) |> slice_head(n = 1) |>
  mutate(lab = str_to_title(ele_lig0)) |> pull(lab)
top_espece_m <- res_ele |> filter(Observatory == "Marovoay", ele_lig0 != "", !is.na(ele_lig0)) |>
  distinct(j5, ele_lig0) |> count(ele_lig0, sort = TRUE) |> slice_head(n = 1) |>
  mutate(lab = str_to_title(ele_lig0)) |> pull(lab)

# Chasse/pêche : taux de pratique
pct_chpe_a <- res_jpchphef |> filter(Observatory == "Alaotra") |>
  summarise(p = round(mean(chapha == 1, na.rm = TRUE) * 100, 1)) |> pull(p)
pct_chpe_m <- res_jpchphef |> filter(Observatory == "Marovoay") |>
  summarise(p = round(mean(chapha == 1, na.rm = TRUE) * 100, 1)) |> pull(p)

# Main d'oeuvre : taux d'emploi de MO extérieure
pct_mo_a <- res_mp0 |> filter(Observatory == "Alaotra") |>
  summarise(p = round(mean(mora == 1, na.rm = TRUE) * 100, 1)) |> pull(p)
pct_mo_m <- res_mp0 |> filter(Observatory == "Marovoay") |>
  summarise(p = round(mean(mora == 1, na.rm = TRUE) * 100, 1)) |> pull(p)
```

## Agriculture {#sec-agriculture}

### Riziculture {#sec-riziculture}

La riziculture est l'activité agricole dominante dans les deux observatoires.

::: {.content-hidden when-profile="marovoay"}
::: {.obs-alaotra}
**Alaotra.** `r pct_riz_a` % des ménages pratiquent la riziculture. Les riziculteurs exploitent en moyenne `r nb_parc_a` parcelles (superficie moyenne de `r surf_moy_a` ares).
:::
:::

::: {.content-hidden when-profile="alaotra"}
::: {.obs-marovoay}
**Marovoay.** `r pct_riz_m` % des ménages pratiquent la riziculture. Les riziculteurs exploitent en moyenne `r nb_parc_m` parcelles (superficie moyenne de `r surf_moy_m` ares).
:::
:::

```{r}
#| label: tbl-pratique-riz
#| tbl-cap: "Pratique de la riziculture par observatoire (% des ménages)"

res_r1 |>
  summarise(
    `Nb ménages` = n(),
    `Pratiquent (nb)` = sum(r1a == 1, na.rm = TRUE),
    `Pratiquent (%)` = round(sum(r1a == 1, na.rm = TRUE) / n() * 100, 1),
    .by = Observatory
  ) |>
  gt() |>
  tab_header(title = "Pratique de la riziculture")
```

```{r dl_tbl_pratique_riz}
#| echo: false
#| results: asis
dl_tbl_variants("tbl_pratique_riz", "08", function(d) {
  d |>
    summarise(
      `Nb ménages` = n(),
      `Pratiquent (nb)` = sum(r1a == 1, na.rm = TRUE),
      `Pratiquent (%)` = round(sum(r1a == 1, na.rm = TRUE) / n() * 100, 1),
      .by = Observatory
    ) |> rename(Site = Observatory)
}, res_r1)
```

#### Mode de faire valoir et accès à l'eau

La location et le métayage, qui témoignent d'un marché foncier actif, sont plus ou moins répandus selon l'observatoire.

::: {.content-hidden when-profile="marovoay"}
::: {.obs-alaotra}
**Alaotra.** Le mode de faire valoir dominant est le `r top_tenure_a` (`r pct_tenure_a` % des parcelles).
:::
:::

::: {.content-hidden when-profile="alaotra"}
::: {.obs-marovoay}
**Marovoay.** Le mode de faire valoir dominant est le `r top_tenure_m` (`r pct_tenure_m` % des parcelles).
:::
:::

```{r}
#| label: fig-tenure-riz
#| fig-cap: "Mode de faire valoir des parcelles rizicoles par observatoire"
#| fig-width: 9
#| fig-height: 5

tenure_labs <- c(
  "0" = "Autre",
  "1" = "Direct",
  "2" = "Prise location",
  "3" = "Prise métayage",
  "4" = "Prêt gratuit",
  "5" = "Mise location",
  "6" = "Mise métayage",
  "7" = "Mise prêt gratuit",
  "8" = "Mise en gage",
  "9" = "Mise gage (exploitée)"
)

res_r |>
  filter(!is.na(r4)) |>
  mutate(Tenure = factor(as.character(r4), levels = names(tenure_labs), labels = tenure_labs)) |>
  count(Observatory, Tenure) |>
  mutate(pct = n / sum(n) * 100, .by = Observatory) |>
  ggplot(aes(x = reorder(Tenure, pct), y = pct, fill = Observatory)) +
  geom_col(position = "dodge") +
  coord_flip() +
  labs(x = NULL, y = "% des parcelles", fill = "Observatoire") +
  theme_minimal(base_size = 12) +
  theme(legend.position = "top")
```

```{r dl_fig_tenure_riz}
#| echo: false
#| results: asis
dl_fig_variants("fig_tenure_riz", "08", function(d) {
  d |>
    filter(!is.na(r4)) |>
    mutate(Tenure = factor(as.character(r4), levels = names(tenure_labs), labels = tenure_labs)) |>
    count(Observatory, Tenure) |>
    mutate(pct = n / sum(n) * 100, .by = Observatory) |>
    ggplot(aes(x = reorder(Tenure, pct), y = pct, fill = Observatory)) +
    geom_col(position = "dodge") +
    coord_flip() +
    labs(x = NULL, y = "% des parcelles", fill = "Observatoire") +
    theme_minimal(base_size = 12) +
    theme(legend.position = "top")
}, res_r)
```

La gestion de l'eau est un enjeu central de la riziculture.

```{r}
#| label: fig-eau-riz
#| fig-cap: "Problèmes de maîtrise de l'eau sur les parcelles rizicoles"
#| fig-width: 9
#| fig-height: 5

eau_labs <- c(
  "1" = "Aucun problème",
  "2" = "Inondation",
  "3" = "Manque d'eau",
  "4" = "Problème drainage",
  "6" = "Ensablement",
  "9" = "Autre"
)

res_r |>
  filter(!is.na(r11b)) |>
  mutate(Probleme = factor(as.character(r11b), levels = names(eau_labs), labels = eau_labs)) |>
  count(Observatory, Probleme) |>
  mutate(pct = n / sum(n) * 100, .by = Observatory) |>
  ggplot(aes(x = reorder(Probleme, pct), y = pct, fill = Observatory)) +
  geom_col(position = "dodge") +
  coord_flip() +
  labs(x = NULL, y = "% des parcelles", fill = "Observatoire") +
  theme_minimal(base_size = 12) +
  theme(legend.position = "top")
```

```{r dl_fig_eau_riz}
#| echo: false
#| results: asis
dl_fig_variants("fig_eau_riz", "08", function(d) {
  d |>
    filter(!is.na(r11b)) |>
    mutate(Probleme = factor(as.character(r11b), levels = names(eau_labs), labels = eau_labs)) |>
    count(Observatory, Probleme) |>
    mutate(pct = n / sum(n) * 100, .by = Observatory) |>
    ggplot(aes(x = reorder(Probleme, pct), y = pct, fill = Observatory)) +
    geom_col(position = "dodge") +
    coord_flip() +
    labs(x = NULL, y = "% des parcelles", fill = "Observatoire") +
    theme_minimal(base_size = 12) +
    theme(legend.position = "top")
}, res_r)
```

#### Techniques culturales et intrants

Le choix de la technique est étroitement lié aux conditions hydrologiques, à la topographie et à l'accès aux intrants.

::: {.content-hidden when-profile="marovoay"}
::: {.obs-alaotra}
**Alaotra.** La technique culturale prédominante est le `r top_tech_a` (`r pct_tech_a` % des parcelles).
:::
:::

::: {.content-hidden when-profile="alaotra"}
::: {.obs-marovoay}
**Marovoay.** La technique culturale prédominante est le `r top_tech_m` (`r pct_tech_m` % des parcelles).
:::
:::

```{r}
#| label: fig-technique-riz
#| fig-cap: "Technique de culture rizicole par observatoire"
#| fig-width: 9
#| fig-height: 5

tech_labs <- c(
  "1" = "Repiquage traditionnel",
  "2" = "SRA",
  "3" = "SRI",
  "4" = "Semis direct poquet",
  "5" = "Repiquage en ligne",
  "6" = "Semis à la volée",
  "7" = "Semis direct amélioré",
  "8" = "Zéro labour"
)

res_r |>
  filter(!is.na(r13)) |>
  mutate(Technique = factor(as.character(r13), levels = names(tech_labs), labels = tech_labs)) |>
  count(Observatory, Technique) |>
  mutate(pct = n / sum(n) * 100, .by = Observatory) |>
  ggplot(aes(x = reorder(Technique, pct), y = pct, fill = Observatory)) +
  geom_col(position = "dodge") +
  coord_flip() +
  labs(x = NULL, y = "% des parcelles", fill = "Observatoire") +
  theme_minimal(base_size = 12) +
  theme(legend.position = "top")
```

```{r dl_fig_technique_riz}
#| echo: false
#| results: asis
dl_fig_variants("fig_technique_riz", "08", function(d) {
  d |>
    filter(!is.na(r13)) |>
    mutate(Technique = factor(as.character(r13), levels = names(tech_labs), labels = tech_labs)) |>
    count(Observatory, Technique) |>
    mutate(pct = n / sum(n) * 100, .by = Observatory) |>
    ggplot(aes(x = reorder(Technique, pct), y = pct, fill = Observatory)) +
    geom_col(position = "dodge") +
    coord_flip() +
    labs(x = NULL, y = "% des parcelles", fill = "Observatoire") +
    theme_minimal(base_size = 12) +
    theme(legend.position = "top")
}, res_r)
```

```{r}
#| label: fig-engrais-riz
#| fig-cap: "Utilisation d'engrais sur les parcelles rizicoles"
#| fig-width: 10
#| fig-height: 5

fert_labs <- c(
  "1" = "Pas d'engrais",
  "2" = "Fumure/compost seul",
  "3" = "Engrais chimique seul",
  "4" = "Fumure + chimique",
  "5" = "En pâture",
  "6" = "Arrière-effet",
  "7" = "Chimique pépinière",
  "8" = "Compost amélioré/guano",
  "9" = "Autre"
)

res_r |>
  filter(!is.na(r40)) |>
  mutate(Engrais = factor(as.character(r40), levels = names(fert_labs), labels = fert_labs)) |>
  count(Observatory, Engrais) |>
  mutate(pct = n / sum(n) * 100, .by = Observatory) |>
  ggplot(aes(x = reorder(Engrais, pct), y = pct, fill = Observatory)) +
  geom_col(position = "dodge") +
  coord_flip() +
  labs(x = NULL, y = "% des parcelles", fill = "Observatoire") +
  theme_minimal(base_size = 12) +
  theme(legend.position = "top")
```

```{r dl_fig_engrais_riz}
#| echo: false
#| results: asis
dl_fig_variants("fig_engrais_riz", "08", function(d) {
  d |>
    filter(!is.na(r40)) |>
    mutate(Engrais = factor(as.character(r40), levels = names(fert_labs), labels = fert_labs)) |>
    count(Observatory, Engrais) |>
    mutate(pct = n / sum(n) * 100, .by = Observatory) |>
    ggplot(aes(x = reorder(Engrais, pct), y = pct, fill = Observatory)) +
    geom_col(position = "dodge") +
    coord_flip() +
    labs(x = NULL, y = "% des parcelles", fill = "Observatoire") +
    theme_minimal(base_size = 12) +
    theme(legend.position = "top")
}, res_r)
```

```{r}
#| label: tbl-semences-labour
#| tbl-cap: "Type de semences et mode de travail du sol (% des parcelles)"

sem <- res_r |>
  filter(!is.na(r24)) |>
  mutate(Modalite = if_else(r24 == 1, "Amélioré", "Traditionnel")) |>
  count(Observatory, Modalite) |>
  mutate(pct = round(n / sum(n) * 100, 1), .by = Observatory) |>
  select(-n) |>
  pivot_wider(names_from = Observatory, values_from = pct) |>
  mutate(Indicateur = "Semences", .before = 1)

labour_labs <- c(
  "1" = "Angady",
  "2" = "Charrue",
  "3" = "Nettoyage (mikaoka)",
  "4" = "Tracteur/motoculteur",
  "5" = "Pas de labour",
  "6" = "Piétinage",
  "9" = "Autre"
)

labour <- res_r |>
  filter(!is.na(r14)) |>
  mutate(Modalite = factor(as.character(r14), levels = names(labour_labs), labels = labour_labs)) |>
  count(Observatory, Modalite) |>
  mutate(pct = round(n / sum(n) * 100, 1), .by = Observatory) |>
  select(-n) |>
  pivot_wider(names_from = Observatory, values_from = pct) |>
  mutate(Indicateur = "Travail du sol", .before = 1)

bind_rows(sem, labour) |>
  gt() |>
  tab_header(title = "Semences et travail du sol sur les parcelles rizicoles")
```

```{r dl_tbl_semences_labour}
#| echo: false
#| results: asis
dl_tbl_variants("tbl_semences_labour", "08", function(d) {
  sem <- d |> filter(!is.na(r24)) |>
    mutate(Modalite = if_else(r24 == 1, "Amélioré", "Traditionnel")) |>
    count(Observatory, Modalite) |>
    mutate(pct = round(n / sum(n) * 100, 1), .by = Observatory) |>
    select(-n) |> mutate(Indicateur = "Semences")
  labour <- d |> filter(!is.na(r14)) |>
    mutate(Modalite = factor(as.character(r14), levels = names(labour_labs), labels = labour_labs)) |>
    count(Observatory, Modalite) |>
    mutate(pct = round(n / sum(n) * 100, 1), .by = Observatory) |>
    select(-n) |> mutate(Indicateur = "Travail du sol")
  bind_rows(sem, labour) |>
    select(Site = Observatory, Indicateur, Modalite, `%` = pct)
}, res_r)
```

#### Rendements et production

Le rendement rizicole reflète à la fois les conditions agro-écologiques locales et le degré d'intensification des pratiques.

::: {.content-hidden when-profile="marovoay"}
::: {.obs-alaotra}
**Alaotra.** Le rendement rizicole médian s'établit à `r rdt_med_a` t/ha (hors 5 % des valeurs extrêmes).
:::
:::

::: {.content-hidden when-profile="alaotra"}
::: {.obs-marovoay}
**Marovoay.** Le rendement rizicole médian s'établit à `r rdt_med_m` t/ha (hors 5 % des valeurs extrêmes).
:::
:::

```{r}
#| label: tbl-rendement-riz
#| tbl-cap: "Perception des rendements rizicoles par observatoire"

res_r1 |>
  filter(r1a == 1, !is.na(dc23c6)) |>
  mutate(Perception = safe_to_char(dc23c6)) |>
  count(Observatory, Perception) |>
  mutate(pct = round(n / sum(n) * 100, 1), .by = Observatory) |>
  select(-n) |>
  pivot_wider(names_from = Observatory, values_from = pct, values_fill = 0) |>
  gt() |>
  tab_header(title = "Comment jugez-vous le rendement de cette campagne ? (% des riziculteurs)")
```

```{r dl_tbl_rendement_riz}
#| echo: false
#| results: asis
dl_tbl_variants("tbl_rendement_riz", "08", function(d) {
  d |>
    filter(r1a == 1, !is.na(dc23c6)) |>
    mutate(Perception = safe_to_char(dc23c6)) |>
    count(Observatory, Perception) |>
    mutate(pct = round(n / sum(n) * 100, 1), .by = Observatory) |>
    select(-n) |> rename(Site = Observatory)
}, res_r1)
```

```{r}
#| label: fig-rendement-riz-tha
#| fig-cap: "Distribution des rendements rizicoles (t/ha) par observatoire"
#| fig-width: 9
#| fig-height: 5

res_r |>
  filter(!is.na(r23), r23 > 0, !is.na(r1d), r1d > 0) |>
  mutate(rendement_tha = (r23 / r1d) * 100 / 1000) |>
  filter(rendement_tha < quantile(rendement_tha, 0.95, na.rm = TRUE)) |>
  ggplot(aes(x = Observatory, y = rendement_tha, fill = Observatory)) +
  geom_boxplot(alpha = 0.7) +
  labs(x = NULL, y = "Rendement (t/ha)", fill = "Observatoire") +
  theme_minimal(base_size = 12) +
  theme(legend.position = "none")
```

```{r dl_fig_rendement_riz_tha}
#| echo: false
#| results: asis
dl_fig_variants("fig_rendement_riz_tha", "08", function(d) {
  d |>
    filter(!is.na(r23), r23 > 0, !is.na(r1d), r1d > 0) |>
    mutate(rendement_tha = (r23 / r1d) * 100 / 1000) |>
    filter(rendement_tha < quantile(rendement_tha, 0.95, na.rm = TRUE)) |>
    ggplot(aes(x = Observatory, y = rendement_tha, fill = Observatory)) +
    geom_boxplot(alpha = 0.7) +
    labs(x = NULL, y = "Rendement (t/ha)", fill = "Observatoire") +
    theme_minimal(base_size = 12) +
    theme(legend.position = "none")
}, res_r)
```

```{r}
#| label: fig-production-riz
#| fig-cap: "Distribution de la production de paddy par parcelle (kg)"
#| fig-width: 8
#| fig-height: 5

res_r |>
  filter(!is.na(r23), r23 > 0) |>
  ggplot(aes(x = r23, fill = Observatory)) +
  geom_histogram(position = "identity", alpha = 0.6, bins = 40) +
  scale_x_continuous(
    labels = label_comma(),
    limits = c(0, quantile(res_r[["r23"]][res_r[["r23"]] > 0], 0.95, na.rm = TRUE))
  ) +
  labs(x = "Production de paddy (kg)", y = "Nombre de parcelles", fill = "Observatoire") +
  theme_minimal(base_size = 12)
```

```{r dl_fig_production_riz}
#| echo: false
#| results: asis
dl_fig_variants("fig_production_riz", "08", function(d) {
  d |>
    filter(!is.na(r23), r23 > 0) |>
    ggplot(aes(x = r23, fill = Observatory)) +
    geom_histogram(position = "identity", alpha = 0.6, bins = 40) +
    scale_x_continuous(labels = label_comma(),
      limits = c(0, quantile(d[["r23"]][d[["r23"]] > 0], 0.95, na.rm = TRUE))) +
    labs(x = "Production de paddy (kg)", y = "Nombre de parcelles", fill = "Observatoire") +
    theme_minimal(base_size = 12)
}, res_r)
```

#### Topographie et saison de culture

La position topographique de la parcelle (bas-fond, plaine, tanety) détermine en grande partie les possibilités de maîtrise de l'eau et le calendrier cultural. La répartition des saisons de culture reflète les stratégies d'adaptation des riziculteurs à la variabilité pluviométrique.

```{r}
#| label: fig-topographie-riz
#| fig-cap: "Topographie des parcelles rizicoles"
#| fig-width: 10
#| fig-height: 5

topo_labs <- c(
  "1" = "Bas-fond", "2" = "Plaine", "3" = "Plaine + inondation",
  "4" = "Tanety", "5" = "Tavy", "6" = "Baiboho", "7" = "Autre"
)

res_r |>
  filter(!is.na(r10x)) |>
  mutate(Topographie = factor(as.character(r10x), levels = names(topo_labs), labels = topo_labs)) |>
  count(Observatory, Topographie) |>
  mutate(pct = n / sum(n) * 100, .by = Observatory) |>
  ggplot(aes(x = reorder(Topographie, pct), y = pct, fill = Observatory)) +
  geom_col(position = "dodge") +
  coord_flip() +
  labs(x = NULL, y = "% des parcelles", fill = "Observatoire") +
  theme_minimal(base_size = 12) +
  theme(legend.position = "top")
```

```{r dl_fig_topographie_riz}
#| echo: false
#| results: asis
dl_fig_variants("fig_topographie_riz", "08", function(d) {
  d |>
    filter(!is.na(r10x)) |>
    mutate(Topographie = factor(as.character(r10x), levels = names(topo_labs), labels = topo_labs)) |>
    count(Observatory, Topographie) |>
    mutate(pct = n / sum(n) * 100, .by = Observatory) |>
    ggplot(aes(x = reorder(Topographie, pct), y = pct, fill = Observatory)) +
    geom_col(position = "dodge") +
    coord_flip() +
    labs(x = NULL, y = "% des parcelles", fill = "Observatoire") +
    theme_minimal(base_size = 12) +
    theme(legend.position = "top")
}, res_r)
```

```{r}
#| label: fig-saison-riz
#| fig-cap: "Saison de culture rizicole"
#| fig-width: 8
#| fig-height: 4

saison_labs <- c(
  "1" = "Saison principale", "2" = "Contre saison", "3" = "Saison intermédiaire"
)

res_r |>
  filter(!is.na(r42)) |>
  mutate(Saison = factor(as.character(r42), levels = names(saison_labs), labels = saison_labs)) |>
  count(Observatory, Saison) |>
  mutate(pct = n / sum(n) * 100, .by = Observatory) |>
  ggplot(aes(x = Saison, y = pct, fill = Observatory)) +
  geom_col(position = "dodge") +
  labs(x = NULL, y = "% des parcelles", fill = "Observatoire") +
  theme_minimal(base_size = 12) +
  theme(legend.position = "top")
```

```{r dl_fig_saison_riz}
#| echo: false
#| results: asis
dl_fig_variants("fig_saison_riz", "08", function(d) {
  d |>
    filter(!is.na(r42)) |>
    mutate(Saison = factor(as.character(r42), levels = names(saison_labs), labels = saison_labs)) |>
    count(Observatory, Saison) |>
    mutate(pct = n / sum(n) * 100, .by = Observatory) |>
    ggplot(aes(x = Saison, y = pct, fill = Observatory)) +
    geom_col(position = "dodge") +
    labs(x = NULL, y = "% des parcelles", fill = "Observatoire") +
    theme_minimal(base_size = 12) +
    theme(legend.position = "top")
}, res_r)
```

```{r}
#| label: fig-origine-semence
#| fig-cap: "Origine des semences de riz"
#| fig-width: 10
#| fig-height: 5

res_r |>
  filter(!is.na(r30)) |>
  mutate(Origine = safe_to_char(r30)) |>
  count(Observatory, Origine) |>
  mutate(pct = n / sum(n) * 100, .by = Observatory) |>
  ggplot(aes(x = reorder(Origine, pct), y = pct, fill = Observatory)) +
  geom_col(position = "dodge") +
  coord_flip() +
  labs(x = NULL, y = "% des parcelles", fill = "Observatoire") +
  theme_minimal(base_size = 12) +
  theme(legend.position = "top")
```

```{r dl_fig_origine_semence}
#| echo: false
#| results: asis
dl_fig_variants("fig_origine_semence", "08", function(d) {
  d |>
    filter(!is.na(r30)) |>
    mutate(Origine = safe_to_char(r30)) |>
    count(Observatory, Origine) |>
    mutate(pct = n / sum(n) * 100, .by = Observatory) |>
    ggplot(aes(x = reorder(Origine, pct), y = pct, fill = Observatory)) +
    geom_col(position = "dodge") +
    coord_flip() +
    labs(x = NULL, y = "% des parcelles", fill = "Observatoire") +
    theme_minimal(base_size = 12) +
    theme(legend.position = "top")
}, res_r)
```

#### Ventes de riz

La commercialisation du paddy est une source de revenu majeure. Le calendrier et le prix de vente sont déterminants pour le revenu rizicole net.

::: {.content-hidden when-profile="marovoay"}
::: {.obs-alaotra}
**Alaotra.** `r pct_vente_a` % des ménages déclarent avoir vendu du riz au cours de la campagne.
:::
:::

::: {.content-hidden when-profile="alaotra"}
::: {.obs-marovoay}
**Marovoay.** `r pct_vente_m` % des ménages déclarent avoir vendu du riz au cours de la campagne.
:::
:::

```{r}
#| label: tbl-ventes-riz-taux
#| tbl-cap: "Taux de vente de riz par observatoire"

res_dc20 |>
  summarise(
    `Nb ménages` = n(),
    `Ont vendu (nb)` = sum(dcva == 1, na.rm = TRUE),
    `Ont vendu (%)` = round(sum(dcva == 1, na.rm = TRUE) / n() * 100, 1),
    .by = Observatory
  ) |>
  gt() |>
  tab_header(title = "Vente de riz (paddy ou blanc)")
```

```{r dl_tbl_ventes_riz_taux}
#| echo: false
#| results: asis
dl_tbl_variants("tbl_ventes_riz_taux", "08", function(d) {
  d |>
    summarise(
      `Nb ménages` = n(),
      `Ont vendu (nb)` = sum(dcva == 1, na.rm = TRUE),
      `Ont vendu (%)` = round(sum(dcva == 1, na.rm = TRUE) / n() * 100, 1),
      .by = Observatory
    ) |> rename(Site = Observatory)
}, res_dc20)
```

```{r}
#| label: fig-ventes-riz-mois
#| fig-cap: "Répartition mensuelle des ventes de riz"
#| fig-width: 9
#| fig-height: 5

res_dc21 |>
  filter(!is.na(dc21), dc21 >= 1, dc21 <= 12) |>
  count(Observatory, Mois = dc21) |>
  mutate(
    Mois_lab = factor(Mois, levels = 1:12, labels = mois_labs),
    pct = n / sum(n) * 100,
    .by = Observatory
  ) |>
  ggplot(aes(x = Mois_lab, y = pct, fill = Observatory)) +
  geom_col(position = "dodge") +
  labs(x = NULL, y = "% des transactions", fill = "Observatoire") +
  theme_minimal(base_size = 12) +
  theme(legend.position = "top")
```

```{r dl_fig_ventes_riz_mois}
#| echo: false
#| results: asis
dl_fig_variants("fig_ventes_riz_mois", "08", function(d) {
  d |>
    filter(!is.na(dc21), dc21 >= 1, dc21 <= 12) |>
    count(Observatory, Mois = dc21) |>
    mutate(
      Mois_lab = factor(Mois, levels = 1:12, labels = mois_labs),
      pct = n / sum(n) * 100,
      .by = Observatory
    ) |>
    ggplot(aes(x = Mois_lab, y = pct, fill = Observatory)) +
    geom_col(position = "dodge") +
    labs(x = NULL, y = "% des transactions", fill = "Observatoire") +
    theme_minimal(base_size = 12) +
    theme(legend.position = "top")
}, res_dc21)
```

```{r}
#| label: fig-prix-paddy
#| fig-cap: "Distribution du prix de vente du paddy (Ar/kg)"
#| fig-width: 8
#| fig-height: 5

res_dc21 |>
  filter(!is.na(dc24), dc24 > 0, dc24 < quantile(dc24, 0.98, na.rm = TRUE)) |>
  ggplot(aes(x = dc24, fill = Observatory)) +
  geom_histogram(position = "identity", alpha = 0.6, bins = 30) +
  labs(x = "Prix du paddy (Ar/kg)", y = "Nombre de transactions", fill = "Observatoire") +
  theme_minimal(base_size = 12)
```

```{r dl_fig_prix_paddy}
#| echo: false
#| results: asis
dl_fig_variants("fig_prix_paddy", "08", function(d) {
  d |>
    filter(!is.na(dc24), dc24 > 0, dc24 < quantile(dc24, 0.98, na.rm = TRUE)) |>
    ggplot(aes(x = dc24, fill = Observatory)) +
    geom_histogram(position = "identity", alpha = 0.6, bins = 30) +
    labs(x = "Prix du paddy (Ar/kg)", y = "Nombre de transactions", fill = "Observatoire") +
    theme_minimal(base_size = 12)
}, res_dc21)
```

#### Bilan rizicole du ménage

Le bilan rizicole reconstitue les flux de paddy au niveau du ménage : stock initial, production, transactions (achat, vente, rente, dons), autoconsommation alimentaire, utilisation en semences, et stock final.

```{r}
#| label: tbl-bilan-riz
#| tbl-cap: "Bilan rizicole moyen par ménage (kg de paddy)"

bilan_vars <- c(
  dc01 = "Stock début campagne",
  dc02b = "Production totale",
  dc03b = "Rente perçue en nature",
  dc04 = "Achat de paddy",
  dc05 = "Paddy reçu (dons, héritage…)",
  dc06 = "Vente de paddy",
  dc07 = "Rente versée en nature",
  dc08 = "Paddy donné / cédé",
  dc09 = "Alimentation du ménage",
  dc10 = "Paiement MO en nature",
  dc11 = "Semences utilisées",
  dc17 = "Stock fin campagne"
)

# Only keep variables that exist in the data
bilan_vars <- bilan_vars[names(bilan_vars) %in% names(res_dc1)]

res_dc1 |>
  summarise(
    across(all_of(names(bilan_vars)), \(x) round(mean(x, na.rm = TRUE))),
    .by = Observatory
  ) |>
  pivot_longer(-Observatory, names_to = "Variable", values_to = "Moyenne") |>
  mutate(Poste = bilan_vars[Variable]) |>
  select(-Variable) |>
  pivot_wider(names_from = Observatory, values_from = Moyenne) |>
  gt() |>
  tab_header(title = "Bilan rizicole moyen par ménage (kg de paddy)") |>
  fmt_number(columns = c(Alaotra, Marovoay), use_seps = TRUE, decimals = 0)
```

```{r dl_tbl_bilan_riz}
#| echo: false
#| results: asis
dl_tbl_variants("tbl_bilan_riz", "08", function(d) {
  bv <- bilan_vars[names(bilan_vars) %in% names(d)]
  d |>
    summarise(
      across(all_of(names(bv)), \(x) round(mean(x, na.rm = TRUE))),
      .by = Observatory
    ) |>
    pivot_longer(-Observatory, names_to = "Variable", values_to = "Moyenne") |>
    mutate(Poste = bv[Variable]) |>
    select(Site = Observatory, Poste, Moyenne)
}, res_dc1)
```

### Autres cultures {#sec-autres-cultures}

La diversification culturale est un enjeu central pour la résilience alimentaire et économique des ménages.

::: {.content-hidden when-profile="marovoay"}
::: {.obs-alaotra}
**Alaotra.** Au-delà du riz, `r pct_ac_a` % des ménages pratiquent au moins une culture non rizicole.
:::
:::

::: {.content-hidden when-profile="alaotra"}
::: {.obs-marovoay}
**Marovoay.** Au-delà du riz, `r pct_ac_m` % des ménages pratiquent au moins une culture non rizicole.
:::
:::

```{r}
#| label: tbl-pratique-autres
#| tbl-cap: "Pratique des cultures non rizicoles"

res_c0 |>
  summarise(
    `Nb ménages` = n(),
    `Pratiquent (nb)` = sum(c1a == 1, na.rm = TRUE),
    `Pratiquent (%)` = round(sum(c1a == 1, na.rm = TRUE) / n() * 100, 1),
    .by = Observatory
  ) |>
  gt() |>
  tab_header(title = "Pratique des cultures non rizicoles")
```

```{r dl_tbl_pratique_autres}
#| echo: false
#| results: asis
dl_tbl_variants("tbl_pratique_autres", "08", function(d) {
  d |>
    summarise(
      `Nb ménages` = n(),
      `Pratiquent (nb)` = sum(c1a == 1, na.rm = TRUE),
      `Pratiquent (%)` = round(sum(c1a == 1, na.rm = TRUE) / n() * 100, 1),
      .by = Observatory
    ) |> rename(Site = Observatory)
}, res_c0)
```

#### Diversification et principales cultures

Le portefeuille de cultures reflète les opportunités de marché et les conditions pédoclimatiques propres à chaque observatoire.

::: {.content-hidden when-profile="marovoay"}
::: {.obs-alaotra}
**Alaotra.** Les ménages cultivent un nombre médian de `r nb_cult_med_a` cultures non rizicoles.
:::
:::

::: {.content-hidden when-profile="alaotra"}
::: {.obs-marovoay}
**Marovoay.** Les ménages cultivent un nombre médian de `r nb_cult_med_m` cultures non rizicoles.
:::
:::

```{r}
#| label: fig-diversification
#| fig-cap: "Nombre de cultures non rizicoles par ménage"
#| fig-width: 8
#| fig-height: 5

res_c |>
  filter(c0 != "", !is.na(c0)) |>
  distinct(j5, Observatory, c0) |>
  count(j5, Observatory, name = "nb_cultures") |>
  ggplot(aes(x = nb_cultures, fill = Observatory)) +
  geom_histogram(position = "dodge", binwidth = 1) +
  labs(x = "Nombre de cultures pratiquées", y = "Nombre de ménages", fill = "Observatoire") +
  theme_minimal(base_size = 12) +
  theme(legend.position = "top")
```

```{r dl_fig_diversification}
#| echo: false
#| results: asis
dl_fig_variants("fig_diversification", "08", function(d) {
  d |>
    filter(c0 != "", !is.na(c0)) |>
    distinct(j5, Observatory, c0) |>
    count(j5, Observatory, name = "nb_cultures") |>
    ggplot(aes(x = nb_cultures, fill = Observatory)) +
    geom_histogram(position = "dodge", binwidth = 1) +
    labs(x = "Nombre de cultures pratiquées", y = "Nombre de ménages", fill = "Observatoire") +
    theme_minimal(base_size = 12) +
    theme(legend.position = "top")
}, res_c)
```

```{r}
#| label: fig-top-cultures
#| fig-cap: "Cultures non rizicoles les plus fréquentes (nb de ménages pratiquant)"
#| fig-width: 10
#| fig-height: 6

top_cult <- res_c |>
  filter(c0 != "", !is.na(c0)) |>
  distinct(j5, Observatory, c0) |>
  mutate(Culture = str_to_title(c0)) |>
  count(Observatory, Culture) |>
  group_by(Culture) |>
  mutate(total = sum(n)) |>
  ungroup() |>
  filter(dense_rank(-total) <= 15)

top_cult |>
  ggplot(aes(x = reorder(Culture, total), y = n, fill = Observatory)) +
  geom_col(position = "dodge") +
  coord_flip() +
  labs(x = NULL, y = "Nombre de ménages", fill = "Observatoire") +
  theme_minimal(base_size = 12) +
  theme(legend.position = "top")
```

```{r dl_fig_top_cultures}
#| echo: false
#| results: asis
dl_fig_variants("fig_top_cultures", "08", function(d) {
  top <- d |>
    filter(c0 != "", !is.na(c0)) |>
    distinct(j5, Observatory, c0) |>
    mutate(Culture = str_to_title(c0)) |>
    count(Observatory, Culture) |>
    group_by(Culture) |>
    mutate(total = sum(n)) |>
    ungroup() |>
    filter(dense_rank(-total) <= 15)
  top |>
    ggplot(aes(x = reorder(Culture, total), y = n, fill = Observatory)) +
    geom_col(position = "dodge") +
    coord_flip() +
    labs(x = NULL, y = "Nombre de ménages", fill = "Observatoire") +
    theme_minimal(base_size = 12) +
    theme(legend.position = "top")
}, res_c)
```

#### Fertilisation et production des autres cultures

L'accès aux engrais (organiques et chimiques) est un facteur déterminant de la productivité des cultures non rizicoles. Les pratiques de fertilisation diffèrent sensiblement entre les deux observatoires en raison de l'accessibilité et du coût des intrants.

```{r}
#| label: fig-engrais-autres
#| fig-cap: "Utilisation d'engrais sur les parcelles de cultures non rizicoles"
#| fig-width: 10
#| fig-height: 5

fert_c_labs <- c(
  "1" = "Pas d'engrais",
  "2" = "Fumure/compost seul",
  "3" = "Engrais chimique seul",
  "4" = "Fumure + chimique",
  "5" = "En pâture",
  "6" = "Arrière-effet",
  "7" = "Autre"
)

res_c |>
  filter(c0 != "", !is.na(c0), !is.na(c36)) |>
  mutate(Engrais = factor(as.character(c36), levels = names(fert_c_labs), labels = fert_c_labs)) |>
  count(Observatory, Engrais) |>
  mutate(pct = n / sum(n) * 100, .by = Observatory) |>
  ggplot(aes(x = reorder(Engrais, pct), y = pct, fill = Observatory)) +
  geom_col(position = "dodge") +
  coord_flip() +
  labs(x = NULL, y = "% des parcelles", fill = "Observatoire") +
  theme_minimal(base_size = 12) +
  theme(legend.position = "top")
```

```{r dl_fig_engrais_autres}
#| echo: false
#| results: asis
dl_fig_variants("fig_engrais_autres", "08", function(d) {
  d |>
    filter(c0 != "", !is.na(c0), !is.na(c36)) |>
    mutate(Engrais = factor(as.character(c36), levels = names(fert_c_labs), labels = fert_c_labs)) |>
    count(Observatory, Engrais) |>
    mutate(pct = n / sum(n) * 100, .by = Observatory) |>
    ggplot(aes(x = reorder(Engrais, pct), y = pct, fill = Observatory)) +
    geom_col(position = "dodge") +
    coord_flip() +
    labs(x = NULL, y = "% des parcelles", fill = "Observatoire") +
    theme_minimal(base_size = 12) +
    theme(legend.position = "top")
}, res_c)
```

```{r}
#| label: tbl-production-autres
#| tbl-cap: "Production et ventes des principales cultures non rizicoles"

res_c |>
  filter(c0 != "", !is.na(c0), !is.na(c2), c2 > 0) |>
  mutate(Culture = str_to_title(c0)) |>
  summarise(
    `Nb parcelles` = n(),
    `Production moy. (kg)` = round(mean(c2, na.rm = TRUE)),
    `% vendu (moy.)` = round(mean(c4a, na.rm = TRUE), 1),
    `Montant vente moy. (Ar)` = round(mean(c6b[c6b > 0], na.rm = TRUE)),
    .by = c(Observatory, Culture)
  ) |>
  filter(`Nb parcelles` >= 5) |>
  arrange(Observatory, desc(`Nb parcelles`)) |>
  gt() |>
  tab_header(title = "Production et ventes des principales cultures non rizicoles") |>
  fmt_number(columns = c(`Production moy. (kg)`, `Montant vente moy. (Ar)`),
             use_seps = TRUE, decimals = 0)
```

```{r dl_tbl_production_autres}
#| echo: false
#| results: asis
dl_tbl_variants("tbl_production_autres", "08", function(d) {
  d |>
    filter(c0 != "", !is.na(c0), !is.na(c2), c2 > 0) |>
    mutate(Culture = str_to_title(c0)) |>
    summarise(
      `Nb parcelles` = n(),
      `Production moy. (kg)` = round(mean(c2, na.rm = TRUE)),
      `% vendu (moy.)` = round(mean(c4a, na.rm = TRUE), 1),
      `Montant vente moy. (Ar)` = round(mean(c6b[c6b > 0], na.rm = TRUE)),
      .by = c(Observatory, Culture)
    ) |>
    filter(`Nb parcelles` >= 5) |>
    arrange(Observatory, desc(`Nb parcelles`)) |>
    rename(Site = Observatory)
}, res_c)
```

#### Perception des rendements

Au-delà des mesures quantitatives, la perception subjective des rendements par les agriculteurs constitue un indicateur complémentaire de la performance de la campagne. Elle reflète à la fois les résultats objectifs et les attentes des producteurs.

```{r}
#| label: tbl-rendement-autres
#| tbl-cap: "Perception des rendements des cultures non rizicoles"

perc <- res_c0 |>
  filter(c1a == 1, !is.na(c20)) |>
  mutate(Perception = safe_to_char(c20)) |>
  count(Observatory, Perception) |>
  mutate(pct = round(n / sum(n) * 100, 1), .by = Observatory) |>
  select(-n) |>
  pivot_wider(names_from = Observatory, values_from = pct, values_fill = 0) |>
  mutate(Indicateur = "Rendement cette campagne", .before = 1) |>
  rename(Modalite = Perception)

evol <- res_c0 |>
  filter(c1a == 1, !is.na(c21)) |>
  mutate(Evolution = safe_to_char(c21)) |>
  count(Observatory, Evolution) |>
  mutate(pct = round(n / sum(n) * 100, 1), .by = Observatory) |>
  select(-n) |>
  pivot_wider(names_from = Observatory, values_from = pct, values_fill = 0) |>
  mutate(Indicateur = "Par rapport a l'an dernier", .before = 1) |>
  rename(Modalite = Evolution)

bind_rows(perc, evol) |>
  gt() |>
  tab_header(title = "Perception des rendements des cultures non rizicoles (% des pratiquants)")
```

```{r dl_tbl_rendement_autres}
#| echo: false
#| results: asis
dl_tbl_variants("tbl_rendement_autres", "08", function(d) {
  perc <- d |>
    filter(c1a == 1, !is.na(c20)) |>
    mutate(Perception = safe_to_char(c20)) |>
    count(Observatory, Perception) |>
    mutate(pct = round(n / sum(n) * 100, 1), .by = Observatory) |>
    select(-n) |>
    mutate(Indicateur = "Rendement cette campagne")
  evol <- d |>
    filter(c1a == 1, !is.na(c21)) |>
    mutate(Evolution = safe_to_char(c21)) |>
    count(Observatory, Evolution) |>
    mutate(pct = round(n / sum(n) * 100, 1), .by = Observatory) |>
    select(-n) |>
    mutate(Indicateur = "Par rapport a l'an dernier") |>
    rename(Perception = Evolution)
  bind_rows(perc, evol) |>
    select(Site = Observatory, Indicateur, Perception, `%` = pct)
}, res_c0)
```

### Jardins potagers et cueillette {#sec-jardins}

Les jardins potagers et la cueillette de produits sauvages complètent les activités agricoles des ménages. Ils jouent un rôle important dans la diversification alimentaire, en particulier pendant la période de soudure.

```{r}
#| label: tbl-jardin-pratique
#| tbl-cap: "Pratique du jardin potager et de la cueillette"

pct_oui(res_jpchphef, "jpa", "Jardin potager") |>
  bind_rows(pct_oui(res_jpchphef, "efa", "Exploitation forestière")) |>
  gt() |>
  tab_header(title = "Taux de pratique (% des ménages)") |>
  cols_label(Item = "Activité")
```

```{r dl_tbl_jardin_pratique}
#| echo: false
#| results: asis
dl_tbl_variants("tbl_jardin_pratique", "08", function(d) {
  bind_rows(
    pct_oui(d, "jpa", "Jardin potager"),
    pct_oui(d, "efa", "Exploitation forestière")
  ) |> rename(Site = Observatory)
}, res_jpchphef)
```

```{r}
#| label: fig-top-jardin
#| fig-cap: "Produits de jardin / cueillette les plus fréquents"
#| fig-width: 10
#| fig-height: 6

top_jp <- res_jp |>
  filter(jp_lig != "", !is.na(jp_lig)) |>
  distinct(j5, Observatory, jp_lig) |>
  mutate(Produit = str_to_title(jp_lig)) |>
  count(Observatory, Produit) |>
  group_by(Produit) |>
  mutate(total = sum(n)) |>
  ungroup() |>
  filter(dense_rank(-total) <= 15)

top_jp |>
  ggplot(aes(x = reorder(Produit, total), y = n, fill = Observatory)) +
  geom_col(position = "dodge") +
  coord_flip() +
  labs(x = NULL, y = "Nombre de ménages", fill = "Observatoire") +
  theme_minimal(base_size = 12) +
  theme(legend.position = "top")
```

```{r dl_fig_top_jardin}
#| echo: false
#| results: asis
dl_fig_variants("fig_top_jardin", "08", function(d) {
  top <- d |>
    filter(jp_lig != "", !is.na(jp_lig)) |>
    distinct(j5, Observatory, jp_lig) |>
    mutate(Produit = str_to_title(jp_lig)) |>
    count(Observatory, Produit) |>
    group_by(Produit) |>
    mutate(total = sum(n)) |>
    ungroup() |>
    filter(dense_rank(-total) <= 15)
  top |>
    ggplot(aes(x = reorder(Produit, total), y = n, fill = Observatory)) +
    geom_col(position = "dodge") +
    coord_flip() +
    labs(x = NULL, y = "Nombre de ménages", fill = "Observatoire") +
    theme_minimal(base_size = 12) +
    theme(legend.position = "top")
}, res_jp)
```

### Exploitation forestière {#sec-foret}

L'exploitation des ressources forestières (bois de chauffe, charbon, bois d'œuvre, plantes médicinales) constitue une activité complémentaire pour de nombreux ménages. Les produits forestiers sont essentiels à la fois comme source d'énergie domestique et comme revenu d'appoint.

```{r}
#| label: fig-produits-foret
#| fig-cap: "Principaux produits de l'exploitation forestière"
#| fig-width: 9
#| fig-height: 5

res_ef <- read_dta("data/ROS_MDG_microdata/2025/res_ef.dta") |> add_obs()

res_ef |>
  filter(ef_lib != "", !is.na(ef_lib)) |>
  mutate(Produit = str_to_title(ef_lib)) |>
  distinct(j5, Observatory, Produit) |>
  count(Observatory, Produit) |>
  group_by(Produit) |>
  mutate(total = sum(n)) |>
  ungroup() |>
  ggplot(aes(x = reorder(Produit, total), y = n, fill = Observatory)) +
  geom_col(position = "dodge") +
  coord_flip() +
  labs(x = NULL, y = "Nombre de ménages", fill = "Observatoire") +
  theme_minimal(base_size = 12) +
  theme(legend.position = "top")
```

```{r dl_fig_produits_foret}
#| echo: false
#| results: asis
dl_fig_variants("fig_produits_foret", "08", function(d) {
  d |>
    filter(ef_lib != "", !is.na(ef_lib)) |>
    mutate(Produit = str_to_title(ef_lib)) |>
    distinct(j5, Observatory, Produit) |>
    count(Observatory, Produit) |>
    group_by(Produit) |>
    mutate(total = sum(n)) |>
    ungroup() |>
    ggplot(aes(x = reorder(Produit, total), y = n, fill = Observatory)) +
    geom_col(position = "dodge") +
    coord_flip() +
    labs(x = NULL, y = "Nombre de ménages", fill = "Observatoire") +
    theme_minimal(base_size = 12) +
    theme(legend.position = "top")
}, res_ef)
```

## Élevage {#sec-elevage}

### Pratique de l'élevage

L'élevage remplit des fonctions multiples : épargne sur pied, force de travail, autoconsommation et source de revenu.

::: {.content-hidden when-profile="marovoay"}
::: {.obs-alaotra}
**Alaotra.** L'élevage est pratiqué par `r pct_elev_a` % des ménages.
:::
:::

::: {.content-hidden when-profile="alaotra"}
::: {.obs-marovoay}
**Marovoay.** L'élevage est pratiqué par `r pct_elev_m` % des ménages.
:::
:::

```{r}
#| label: tbl-elevage-pratique
#| tbl-cap: "Taux de pratique de l'élevage"

res_el2 |>
  summarise(
    `Nb ménages` = n(),
    `Pratiquent (nb)` = sum(el2 == 1, na.rm = TRUE),
    `Pratiquent (%)` = round(sum(el2 == 1, na.rm = TRUE) / n() * 100, 1),
    .by = Observatory
  ) |>
  gt() |>
  tab_header(title = "Pratique de l'élevage")
```

```{r dl_tbl_elevage_pratique}
#| echo: false
#| results: asis
dl_tbl_variants("tbl_elevage_pratique", "08", function(d) {
  d |>
    summarise(
      `Nb ménages` = n(),
      `Pratiquent (nb)` = sum(el2 == 1, na.rm = TRUE),
      `Pratiquent (%)` = round(sum(el2 == 1, na.rm = TRUE) / n() * 100, 1),
      .by = Observatory
    ) |> rename(Site = Observatory)
}, res_el2)
```

### Espèces élevées

Le choix des espèces reflète les conditions agro-écologiques, les traditions locales et les opportunités de marché.

::: {.content-hidden when-profile="marovoay"}
::: {.obs-alaotra}
**Alaotra.** L'espèce la plus élevée est le `r top_espece_a`.
:::
:::

::: {.content-hidden when-profile="alaotra"}
::: {.obs-marovoay}
**Marovoay.** L'espèce la plus élevée est le `r top_espece_m`.
:::
:::

```{r}
#| label: fig-especes-elevage
#| fig-cap: "Espèces élevées (nombre de ménages pratiquant)"
#| fig-width: 10
#| fig-height: 6

res_ele |>
  filter(ele_lig0 != "", !is.na(ele_lig0)) |>
  mutate(Espece = str_to_title(ele_lig0)) |>
  distinct(j5, Observatory, Espece) |>
  count(Observatory, Espece) |>
  group_by(Espece) |>
  mutate(total = sum(n)) |>
  ungroup() |>
  ggplot(aes(x = reorder(Espece, total), y = n, fill = Observatory)) +
  geom_col(position = "dodge") +
  coord_flip() +
  labs(x = NULL, y = "Nombre de ménages", fill = "Observatoire") +
  theme_minimal(base_size = 12) +
  theme(legend.position = "top")
```

```{r dl_fig_especes_elevage}
#| echo: false
#| results: asis
dl_fig_variants("fig_especes_elevage", "08", function(d) {
  d |>
    filter(ele_lig0 != "", !is.na(ele_lig0)) |>
    mutate(Espece = str_to_title(ele_lig0)) |>
    distinct(j5, Observatory, Espece) |>
    count(Observatory, Espece) |>
    group_by(Espece) |>
    mutate(total = sum(n)) |>
    ungroup() |>
    ggplot(aes(x = reorder(Espece, total), y = n, fill = Observatory)) +
    geom_col(position = "dodge") +
    coord_flip() +
    labs(x = NULL, y = "Nombre de ménages", fill = "Observatoire") +
    theme_minimal(base_size = 12) +
    theme(legend.position = "top")
}, res_ele)
```

### Objectifs de l'élevage

L'élevage répond à trois objectifs principaux : l'épargne/assurance (constitution d'un capital mobilisable en cas de choc), l'autoconsommation (lait, œufs, viande) et la vente. La hiérarchie de ces objectifs varie selon l'espèce.

```{r}
#| label: fig-objectifs-elevage
#| fig-cap: "Objectifs de l'élevage par espèce (% des ménages éleveurs)"
#| fig-width: 10
#| fig-height: 6

obj_labs <- c(ele5a = "Épargne / assurance", ele5b = "Autoconsommation", ele5c = "Vente")

res_ele |>
  filter(ele_lig0 != "", !is.na(ele_lig0)) |>
  mutate(Espece = str_to_title(ele_lig0)) |>
  pivot_longer(cols = c(ele5a, ele5b, ele5c), names_to = "Objectif_code", values_to = "val") |>
  filter(val == 1) |>
  mutate(Objectif = obj_labs[Objectif_code]) |>
  count(Espece, Objectif) |>
  ggplot(aes(x = reorder(Espece, n), y = n, fill = Objectif)) +
  geom_col(position = "fill") +
  coord_flip() +
  scale_y_continuous(labels = percent) +
  labs(x = NULL, y = "Répartition des objectifs", fill = "Objectif") +
  theme_minimal(base_size = 12)
```

```{r dl_fig_objectifs_elevage}
#| echo: false
#| results: asis
dl_fig_variants("fig_objectifs_elevage", "08", function(d) {
  d |>
    filter(ele_lig0 != "", !is.na(ele_lig0)) |>
    mutate(Espece = str_to_title(ele_lig0)) |>
    pivot_longer(cols = c(ele5a, ele5b, ele5c), names_to = "Objectif_code", values_to = "val") |>
    filter(val == 1) |>
    mutate(Objectif = obj_labs[Objectif_code]) |>
    count(Espece, Objectif) |>
    ggplot(aes(x = reorder(Espece, n), y = n, fill = Objectif)) +
    geom_col(position = "fill") +
    coord_flip() +
    scale_y_continuous(labels = percent) +
    labs(x = NULL, y = "R\u00e9partition des objectifs", fill = "Objectif") +
    theme_minimal(base_size = 12)
}, res_ele)
```

### Ventes et pertes d'animaux

La dynamique du cheptel dépend des entrées (naissances, achats) et des sorties (ventes, pertes, abattages). Les pertes d'animaux, liées aux maladies, au vol ou aux catastrophes naturelles, représentent un risque économique majeur pour les éleveurs.

```{r}
#| label: tbl-ventes-elevage
#| tbl-cap: "Ventes d'animaux par observatoire"

res_ele |>
  filter(!is.na(ele_i1), ele_i1 > 0, ele_lig0 != "", !is.na(ele_lig0)) |>
  mutate(Espece = str_to_title(ele_lig0)) |>
  summarise(
    `Nb transactions` = n(),
    `Nb animaux vendus` = sum(ele_i1, na.rm = TRUE),
    `Valeur totale (Ar)` = sum(ele_i2, na.rm = TRUE),
    .by = c(Observatory, Espece)
  ) |>
  arrange(Observatory, desc(`Valeur totale (Ar)`)) |>
  gt() |>
  tab_header(title = "Ventes d'animaux par espèce et observatoire") |>
  fmt_number(columns = c(`Nb animaux vendus`, `Valeur totale (Ar)`),
             use_seps = TRUE, decimals = 0)
```

```{r dl_tbl_ventes_elevage}
#| echo: false
#| results: asis
dl_tbl_variants("tbl_ventes_elevage", "08", function(d) {
  d |>
    filter(!is.na(ele_i1), ele_i1 > 0, ele_lig0 != "", !is.na(ele_lig0)) |>
    mutate(Espece = str_to_title(ele_lig0)) |>
    summarise(
      `Nb transactions` = n(),
      `Nb animaux vendus` = sum(ele_i1, na.rm = TRUE),
      `Valeur totale (Ar)` = sum(ele_i2, na.rm = TRUE),
      .by = c(Observatory, Espece)
    ) |>
    arrange(Observatory, desc(`Valeur totale (Ar)`)) |>
    rename(Site = Observatory)
}, res_ele)
```

```{r}
#| label: fig-pertes-elevage
#| fig-cap: "Ménages ayant subi des pertes de bétail"
#| fig-width: 9
#| fig-height: 5

res_ele |>
  filter(ele_p1 == 1, ele_lig0 != "", !is.na(ele_lig0)) |>
  mutate(Espece = str_to_title(ele_lig0)) |>
  distinct(j5, Observatory, Espece) |>
  count(Observatory, Espece) |>
  group_by(Espece) |>
  mutate(total = sum(n)) |>
  ungroup() |>
  ggplot(aes(x = reorder(Espece, total), y = n, fill = Observatory)) +
  geom_col(position = "dodge") +
  coord_flip() +
  labs(x = NULL, y = "Nb ménages ayant subi des pertes", fill = "Observatoire") +
  theme_minimal(base_size = 12) +
  theme(legend.position = "top")
```

```{r dl_fig_pertes_elevage}
#| echo: false
#| results: asis
dl_fig_variants("fig_pertes_elevage", "08", function(d) {
  d |>
    filter(ele_p1 == 1, ele_lig0 != "", !is.na(ele_lig0)) |>
    mutate(Espece = str_to_title(ele_lig0)) |>
    distinct(j5, Observatory, Espece) |>
    count(Observatory, Espece) |>
    group_by(Espece) |>
    mutate(total = sum(n)) |>
    ungroup() |>
    ggplot(aes(x = reorder(Espece, total), y = n, fill = Observatory)) +
    geom_col(position = "dodge") +
    coord_flip() +
    labs(x = NULL, y = "Nb ménages ayant subi des pertes", fill = "Observatoire") +
    theme_minimal(base_size = 12) +
    theme(legend.position = "top")
}, res_ele)
```

### Produits de l'élevage

Outre la vente d'animaux sur pied, l'élevage génère des produits dérivés (lait, œufs, miel, fumier) qui contribuent à l'alimentation et aux revenus du ménage.

```{r}
#| label: tbl-produits-elevage
#| tbl-cap: "Produits de l'élevage : nombre de ménages producteurs"

res_pe |>
  filter(pe_1 != "", !is.na(pe_1)) |>
  mutate(Produit = str_to_title(pe_1)) |>
  distinct(j5, Observatory, Produit) |>
  count(Observatory, Produit) |>
  pivot_wider(names_from = Observatory, values_from = n, values_fill = 0) |>
  mutate(Total = Alaotra + Marovoay) |>
  arrange(desc(Total)) |>
  gt() |>
  tab_header(title = "Produits de l'élevage déclarés par les ménages")
```

```{r dl_tbl_produits_elevage}
#| echo: false
#| results: asis
dl_tbl_variants("tbl_produits_elevage", "08", function(d) {
  d |>
    filter(pe_1 != "", !is.na(pe_1)) |>
    mutate(Produit = str_to_title(pe_1)) |>
    distinct(j5, Observatory, Produit) |>
    count(Observatory, Produit) |>
    rename(Site = Observatory)
}, res_pe)
```

## Chasse et pêche {#sec-chasse-peche}

La chasse et la pêche constituent des activités complémentaires, souvent saisonnières, qui contribuent à la diversification alimentaire et au revenu, en particulier dans les zones proches des plans d'eau.

::: {.content-hidden when-profile="marovoay"}
::: {.obs-alaotra}
**Alaotra.** Ces activités sont pratiquées par `r pct_chpe_a` % des ménages.
:::
:::

::: {.content-hidden when-profile="alaotra"}
::: {.obs-marovoay}
**Marovoay.** Ces activités sont pratiquées par `r pct_chpe_m` % des ménages.
:::
:::

```{r}
#| label: tbl-chasse-peche-pratique
#| tbl-cap: "Taux de pratique de la chasse et de la pêche"

pct_oui(res_jpchphef, "chapha", "Chasse / Pêche") |>
  gt() |>
  tab_header(title = "Pratique de la chasse et de la pêche (% des ménages)") |>
  cols_label(Item = "Activité")
```

```{r dl_tbl_chasse_peche_pratique}
#| echo: false
#| results: asis
dl_tbl_variants("tbl_chasse_peche_pratique", "08", function(d) {
  pct_oui(d, "chapha", "Chasse / Pêche") |>
    rename(Site = Observatory)
}, res_jpchphef)
```

```{r}
#| label: fig-chasse-especes
#| fig-cap: "Principales espèces chassées/pêchées"
#| fig-width: 10
#| fig-height: 6

res_chph |>
  filter(chph_lib != "", !is.na(chph_lib)) |>
  mutate(Espece = str_to_title(chph_lib)) |>
  count(Observatory, Espece) |>
  group_by(Espece) |>
  mutate(total = sum(n)) |>
  ungroup() |>
  filter(dense_rank(-total) <= 15) |>
  ggplot(aes(x = reorder(Espece, total), y = n, fill = Observatory)) +
  geom_col(position = "dodge") +
  coord_flip() +
  labs(x = NULL, y = "Nombre de mentions", fill = "Observatoire") +
  theme_minimal(base_size = 12) +
  theme(legend.position = "top")
```

```{r dl_fig_chasse_especes}
#| echo: false
#| results: asis
dl_fig_variants("fig_chasse_especes", "08", function(d) {
  d |>
    filter(chph_lib != "", !is.na(chph_lib)) |>
    mutate(Espece = str_to_title(chph_lib)) |>
    count(Observatory, Espece) |>
    group_by(Espece) |>
    mutate(total = sum(n)) |>
    ungroup() |>
    filter(dense_rank(-total) <= 15) |>
    ggplot(aes(x = reorder(Espece, total), y = n, fill = Observatory)) +
    geom_col(position = "dodge") +
    coord_flip() +
    labs(x = NULL, y = "Nombre de mentions", fill = "Observatoire") +
    theme_minimal(base_size = 12) +
    theme(legend.position = "top")
}, res_chph)
```

```{r}
#| label: fig-chasse-raison
#| fig-cap: "Raisons de la chasse/pêche par observatoire"
#| fig-width: 8
#| fig-height: 5

res_chph |>
  filter(!is.na(chph5)) |>
  mutate(Raison = safe_to_char(chph5)) |>
  count(Observatory, Raison) |>
  mutate(pct = n / sum(n) * 100, .by = Observatory) |>
  ggplot(aes(x = reorder(Raison, pct), y = pct, fill = Observatory)) +
  geom_col(position = "dodge") +
  coord_flip() +
  labs(x = NULL, y = "% des mentions", fill = "Observatoire") +
  theme_minimal(base_size = 12) +
  theme(legend.position = "top")
```

```{r dl_fig_chasse_raison}
#| echo: false
#| results: asis
dl_fig_variants("fig_chasse_raison", "08", function(d) {
  d |>
    filter(!is.na(chph5)) |>
    mutate(Raison = safe_to_char(chph5)) |>
    count(Observatory, Raison) |>
    mutate(pct = n / sum(n) * 100, .by = Observatory) |>
    ggplot(aes(x = reorder(Raison, pct), y = pct, fill = Observatory)) +
    geom_col(position = "dodge") +
    coord_flip() +
    labs(x = NULL, y = "% des mentions", fill = "Observatoire") +
    theme_minimal(base_size = 12) +
    theme(legend.position = "top")
}, res_chph)
```

### Fréquence et saisonnalité

La fréquence de pêche et son calendrier saisonnier dépendent du régime hydrologique local. Les périodes de hautes eaux correspondent généralement à une activité de pêche plus intense.

```{r}
#| label: fig-frequence-peche
#| fig-cap: "Fréquence de la chasse/pêche"
#| fig-width: 9
#| fig-height: 5

res_chph |>
  filter(!is.na(chph3)) |>
  mutate(Frequence = safe_to_char(chph3)) |>
  count(Observatory, Frequence) |>
  mutate(pct = n / sum(n) * 100, .by = Observatory) |>
  ggplot(aes(x = reorder(Frequence, pct), y = pct, fill = Observatory)) +
  geom_col(position = "dodge") +
  coord_flip() +
  labs(x = NULL, y = "% des mentions", fill = "Observatoire") +
  theme_minimal(base_size = 12) +
  theme(legend.position = "top")
```

```{r dl_fig_frequence_peche}
#| echo: false
#| results: asis
dl_fig_variants("fig_frequence_peche", "08", function(d) {
  d |>
    filter(!is.na(chph3)) |>
    mutate(Frequence = safe_to_char(chph3)) |>
    count(Observatory, Frequence) |>
    mutate(pct = n / sum(n) * 100, .by = Observatory) |>
    ggplot(aes(x = reorder(Frequence, pct), y = pct, fill = Observatory)) +
    geom_col(position = "dodge") +
    coord_flip() +
    labs(x = NULL, y = "% des mentions", fill = "Observatoire") +
    theme_minimal(base_size = 12) +
    theme(legend.position = "top")
}, res_chph)
```

```{r}
#| label: fig-saisonnalite-peche
#| fig-cap: "Saisonnalité de la chasse/pêche (% de mentions par mois)"
#| fig-width: 10
#| fig-height: 5

chph6_cols <- paste0("chph6_", sprintf("%02d", 1:12))
chph6_cols <- chph6_cols[chph6_cols %in% names(res_chph)]

if (length(chph6_cols) > 0) {
  res_chph |>
    filter(chph_lib != "", !is.na(chph_lib)) |>
    select(j5, Observatory, all_of(chph6_cols)) |>
    pivot_longer(all_of(chph6_cols), names_to = "mois_code", values_to = "val") |>
    filter(val == 1) |>
    mutate(Mois = factor(
      as.integer(str_extract(mois_code, "\\d+$")),
      levels = 1:12, labels = mois_labs
    )) |>
    count(Observatory, Mois) |>
    ggplot(aes(x = Mois, y = n, fill = Observatory)) +
    geom_col(position = "dodge") +
    labs(x = NULL, y = "Nombre de mentions", fill = "Observatoire") +
    theme_minimal(base_size = 12) +
    theme(legend.position = "top")
}
```

```{r dl_fig_saisonnalite_peche}
#| echo: false
#| results: asis
if (length(chph6_cols) > 0) {
  dl_fig_variants("fig_saisonnalite_peche", "08", function(d) {
    cols <- paste0("chph6_", sprintf("%02d", 1:12))
    cols <- cols[cols %in% names(d)]
    d |>
      filter(chph_lib != "", !is.na(chph_lib)) |>
      select(j5, Observatory, all_of(cols)) |>
      pivot_longer(all_of(cols), names_to = "mois_code", values_to = "val") |>
      filter(val == 1) |>
      mutate(Mois = factor(
        as.integer(str_extract(mois_code, "\\d+$")),
        levels = 1:12, labels = mois_labs
      )) |>
      count(Observatory, Mois) |>
      ggplot(aes(x = Mois, y = n, fill = Observatory)) +
      geom_col(position = "dodge") +
      labs(x = NULL, y = "Nombre de mentions", fill = "Observatoire") +
      theme_minimal(base_size = 12) +
      theme(legend.position = "top")
  }, res_chph)
}
```

## Main d'oeuvre agricole {#sec-main-oeuvre}

### Emploi de main d'oeuvre

L'ampleur du recours à la main d'œuvre extérieure dépend de la superficie cultivée, du type de culture et de la disponibilité de main d'œuvre familiale.

::: {.content-hidden when-profile="marovoay"}
::: {.obs-alaotra}
**Alaotra.** Le recours à la main d'œuvre extérieure (salariée ou par entraide) concerne `r pct_mo_a` % des ménages.
:::
:::

::: {.content-hidden when-profile="alaotra"}
::: {.obs-marovoay}
**Marovoay.** Le recours à la main d'œuvre extérieure (salariée ou par entraide) concerne `r pct_mo_m` % des ménages.
:::
:::

```{r}
#| label: tbl-main-oeuvre-pratique
#| tbl-cap: "Recours à la main d'oeuvre agricole"

mo_np <- pct_oui(res_mp0, "mora", "Main d'oeuvre non permanente")

mp0_col <- intersect(c("mp0", "mp0a"), names(res_mp0))[1]

if (!is.na(mp0_col)) {
  mo_p <- pct_oui(res_mp0, mp0_col, "Main d'oeuvre permanente")
  bind_rows(mo_np, mo_p) |>
    gt() |>
    tab_header(title = "Recours à la main d'oeuvre agricole (% des ménages)") |>
    cols_label(Item = "Type")
} else {
  mo_np |>
    gt() |>
    tab_header(title = "Recours à la main d'oeuvre non permanente (% des ménages)") |>
    cols_label(Item = "Type")
}
```

```{r dl_tbl_main_oeuvre_pratique}
#| echo: false
#| results: asis
dl_tbl_variants("tbl_main_oeuvre_pratique", "08", function(d) {
  mo_np <- pct_oui(d, "mora", "Main d'oeuvre non permanente")
  mp0_col <- intersect(c("mp0", "mp0a"), names(d))[1]
  out <- if (!is.na(mp0_col)) {
    bind_rows(mo_np, pct_oui(d, mp0_col, "Main d'oeuvre permanente"))
  } else {
    mo_np
  }
  out |> rename(Site = Observatory)
}, res_mp0)
```

### Opérations nécessitant de la main d'oeuvre salariée

Les trois opérations rizicoles principales (travail du sol, sarclage, moisson) mobilisent des volumes de main d'œuvre différents. Le salaire journalier et le recours à l'entraide varient sensiblement selon l'opération et l'observatoire.

```{r}
#| label: tbl-operations-mo
#| tbl-cap: "Main d'œuvre salariée et entraide par opération agricole"

op_names <- c("Asa tany" = "Travail du sol", "Mijinja" = "Sarclage", "Manetsa" = "Moisson")

tbl_mo <- res_mor |>
  filter(mo1_lib != "", !is.na(mo1_lib)) |>
  mutate(
    Operation = if_else(mo1_lib %in% names(op_names), op_names[mo1_lib], mo1_lib)
  ) |>
  summarise(
    Salariee_pct = round(sum(mor1 == 1, na.rm = TRUE) / sum(!is.na(mor1)) * 100, 1),
    Entraide_pct = round(sum(mor2 == 1, na.rm = TRUE) / sum(!is.na(mor2)) * 100, 1),
    Salaire_moy = round(mean(mor12[mor1 == 1], na.rm = TRUE)),
    .by = c(Observatory, Operation)
  ) |>
  arrange(Operation, Observatory)

tbl_mo |>
  gt() |>
  cols_label(
    Salariee_pct = "Salariee (%)",
    Entraide_pct = "Entraide (%)",
    Salaire_moy = "Salaire moyen (Ar)"
  ) |>
  fmt_number(columns = Salaire_moy, use_seps = TRUE, decimals = 0)
```

```{r dl_tbl_operations_mo}
#| echo: false
#| results: asis
dl_tbl_variants("tbl_operations_mo", "08", function(d) {
  op_names <- c("Asa tany" = "Travail du sol", "Mijinja" = "Sarclage", "Manetsa" = "Moisson")
  d |>
    filter(mo1_lib != "", !is.na(mo1_lib)) |>
    mutate(
      Operation = if_else(mo1_lib %in% names(op_names), op_names[mo1_lib], mo1_lib)
    ) |>
    summarise(
      Salariee_pct = round(sum(mor1 == 1, na.rm = TRUE) / sum(!is.na(mor1)) * 100, 1),
      Entraide_pct = round(sum(mor2 == 1, na.rm = TRUE) / sum(!is.na(mor2)) * 100, 1),
      Salaire_moy = round(mean(mor12[mor1 == 1], na.rm = TRUE)),
      .by = c(Observatory, Operation)
    ) |>
    arrange(Operation, Observatory) |>
    rename(Site = Observatory)
}, res_mor)
```

### Main d'oeuvre permanente

Le recours à la main d'œuvre permanente (salariés employés à l'année) reste minoritaire et concerne principalement les exploitations les plus grandes. Les conditions d'emploi (salaire, logement, nourriture) reflètent le marché du travail agricole local.

```{r}
#| label: tbl-main-oeuvre-perm
#| tbl-cap: "Caractéristiques de la main d'oeuvre permanente"

act_labs <- c(
  mp3a = "Riziculture", mp3b = "Autres cultures",
  mp3c = "Élevage", mp3d = "Autres activités", mp3e = "Aide ménagère"
)

res_mp |>
  filter(!is.na(mp41) | !is.na(mp42)) |>
  mutate(Sexe = safe_to_char(mp7)) |>
  pivot_longer(cols = c(mp3a, mp3b, mp3c, mp3d, mp3e),
               names_to = "act_code", values_to = "val") |>
  filter(val == 1) |>
  mutate(Activite = act_labs[act_code]) |>
  summarise(
    `Nb employés` = n_distinct(j5, mp_lig),
    `Salaire moyen argent (Ar)` = round(mean(mp41, na.rm = TRUE)),
    `Salaire moyen nature (Ar)` = round(mean(mp42, na.rm = TRUE)),
    .by = c(Observatory, Activite)
  ) |>
  arrange(Observatory, desc(`Nb employés`)) |>
  gt() |>
  tab_header(title = "Main d'œuvre permanente par type d'activité") |>
  fmt_number(columns = c(`Salaire moyen argent (Ar)`, `Salaire moyen nature (Ar)`),
             use_seps = TRUE, decimals = 0)
```

```{r dl_tbl_main_oeuvre_perm}
#| echo: false
#| results: asis
dl_tbl_variants("tbl_main_oeuvre_perm", "08", function(d) {
  d |>
    filter(!is.na(mp41) | !is.na(mp42)) |>
    pivot_longer(cols = c(mp3a, mp3b, mp3c, mp3d, mp3e),
                 names_to = "act_code", values_to = "val") |>
    filter(val == 1) |>
    mutate(Activite = act_labs[act_code]) |>
    summarise(
      `Nb employés` = n_distinct(j5, mp_lig),
      `Salaire moyen argent (Ar)` = round(mean(mp41, na.rm = TRUE)),
      `Salaire moyen nature (Ar)` = round(mean(mp42, na.rm = TRUE)),
      .by = c(Observatory, Activite)
    ) |>
    arrange(Observatory, desc(`Nb employés`)) |>
    rename(Site = Observatory)
}, res_mp)
```

### Cultures non rizicoles par quintile de revenu

Les ménages les plus aisés cultivent-ils des cultures différentes ? On croise ici les familles de cultures avec les quintiles de revenu courant du ménage.

```{r}
#| label: fig-cultures-quintile
#| fig-cap: "Familles de cultures non rizicoles pratiquées selon le quintile de revenu"
#| fig-width: 10
#| fig-height: 6

# Calcul des revenus pour 2025
source("utils/calc_incomes_all_years.R")
inc_agro <- compute_income_year(2025) |>
  mutate(j5 = as.character(j5))

# Quintiles de revenu courant par observatoire
quintiles <- inc_agro |>
  left_join(res_deb |> select(j5, Observatory), by = "j5") |>
  mutate(
    Quintile = ntile(revcou, 5),
    Quintile = paste0("Q", Quintile),
    .by = Observatory
  ) |>
  select(j5, Observatory, Quintile)

# Fonction de regroupement en familles de cultures
crop_family <- function(code) {
  code <- as.integer(code)
  case_when(
    code %in% 102:199 ~ "Autres céréales",
    code %in% 200:299 ~ "Tubercules",
    code %in% 300:399 ~ "Légumes",
    code %in% 400:499 ~ "Légumineuses",
    code %in% 500:599 ~ "Fruits",
    code %in% 600:799 ~ "Cultures industrielles / rente",
    TRUE ~ "Autre"
  )
}

# Croisement cultures × quintile
cult_quint <- res_c |>
  filter(!is.na(c1)) |>
  mutate(j5 = as.character(j5), Famille = crop_family(c1)) |>
  select(-Observatory) |>
  left_join(quintiles, by = "j5") |>
  filter(!is.na(Quintile)) |>
  count(Observatory, Quintile, Famille) |>
  mutate(pct = round(n / sum(n) * 100, 1), .by = c(Observatory, Quintile))

cult_quint |>
  filter(Famille != "Autre") |>
  ggplot(aes(x = Quintile, y = pct, fill = Famille)) +
  geom_col() +
  facet_wrap(~Observatory) +
  labs(x = "Quintile de revenu courant", y = "% des parcelles cultivées", fill = "Famille") +
  theme_minimal(base_size = 11) +
  theme(legend.position = "top")
```

```{r dl_fig_cultures_quintile}
#| echo: false
#| results: asis
dl_fig_variants("fig_cultures_quintile", "08", function(d) {
  cq <- d |>
    filter(!is.na(c1)) |>
    mutate(j5 = as.character(j5), Famille = crop_family(c1)) |>
    left_join(quintiles |> select(j5, Quintile), by = "j5") |>
    filter(!is.na(Quintile)) |>
    count(Observatory, Quintile, Famille) |>
    mutate(pct = round(n / sum(n) * 100, 1), .by = c(Observatory, Quintile))
  cq |>
    filter(Famille != "Autre") |>
    ggplot(aes(x = Quintile, y = pct, fill = Famille)) +
    geom_col() +
    facet_wrap(~Observatory) +
    labs(x = "Quintile de revenu courant", y = "% des parcelles cultivées", fill = "Famille") +
    theme_minimal(base_size = 11) +
    theme(legend.position = "top")
}, res_c)
```

```{r}
#| label: tbl-cultures-quintile
#| tbl-cap: "Nombre moyen de cultures non rizicoles par ménage et quintile de revenu"

res_c |>
  filter(!is.na(c1)) |>
  mutate(j5 = as.character(j5)) |>
  count(j5, name = "nb_cultures") |>
  left_join(quintiles, by = "j5") |>
  filter(!is.na(Quintile)) |>
  summarise(
    n_men = n(),
    nb_cult_moy = round(mean(nb_cultures), 1),
    .by = c(Observatory, Quintile)
  ) |>
  pivot_wider(names_from = Quintile, values_from = c(n_men, nb_cult_moy)) |>
  gt() |>
  tab_header(title = "Diversification des cultures non rizicoles selon le quintile de revenu")
```

```{r dl_tbl_cultures_quintile}
#| echo: false
#| results: asis
dl_tbl_variants("tbl_cultures_quintile", "08", function(d) {
  d |>
    filter(!is.na(c1)) |>
    mutate(j5 = as.character(j5)) |>
    count(j5, Observatory, name = "nb_cultures") |>
    left_join(quintiles |> select(j5, Quintile), by = "j5") |>
    filter(!is.na(Quintile)) |>
    summarise(
      n_men = n(),
      nb_cult_moy = round(mean(nb_cultures), 1),
      .by = c(Observatory, Quintile)
    ) |>
    rename(Site = Observatory)
}, res_c)
```

## Évolution des indicateurs agricoles (1995–2025) {#sec-agro-multiyear}

Les fichiers rizicoles (`res_r`) et d'élevage (`res_el2`) couvrent la quasi-totalité des campagnes depuis 1995. On retrace ici l'évolution de la production rizicole moyenne par ménage, du rendement (lorsque la surface est disponible) et du taux de pratique de l'élevage.

```{r agro_trends_compute}
#| include: false

agro_file <- "output/agro_trends_obs.rds"

if (file.exists(agro_file)) {
  agro_trends <- readRDS(agro_file)
} else {
  years_dir <- "data/ROS_MDG_microdata"
  all_years <- c(1995:2015, 2025)
  
  agro_trends <- map_dfr(all_years, function(yr) {
    f_deb <- file.path(years_dir, yr, "res_deb.dta")
    f_r   <- file.path(years_dir, yr, "res_r.dta")
    f_el2 <- file.path(years_dir, yr, "res_el2.dta")
    if (!file.exists(f_deb)) return(tibble())
    
    deb <- read_dta(f_deb) |>
      mutate(j5 = as.character(j5), year = yr) |>
      filter(j0 %in% c(3, 21)) |>
      mutate(Observatory = if_else(j0 == 3, "Marovoay", "Alaotra"))
    
    out <- tibble(year = yr, Observatory = unique(deb$Observatory))
    
    # --- Rice: production per HH (r6 = production kg by parcel) ---
    if (file.exists(f_r)) {
      r <- read_dta(f_r) |> mutate(j5 = as.character(j5))
      r_obs <- r |>
        select(-any_of("year")) |>
        inner_join(deb |> select(j5, Observatory), by = "j5")
      
      has_r6 <- "r6" %in% names(r_obs)
      
      # Total production per HH
      prod_hh <- if (has_r6) {
        r_obs |>
          filter(!is.na(r6), r6 >= 0) |>
          summarise(prod_kg = sum(r6, na.rm = TRUE), .by = c(j5, Observatory)) |>
          summarise(prod_moy = round(mean(prod_kg)), .by = Observatory)
      } else tibble()
      
      # Yield (kg/are) if r23 available
      has_r23 <- "r23" %in% names(r_obs)
      rdt <- if (has_r6 && has_r23) {
        r_obs |>
          filter(!is.na(r6), r6 > 0, !is.na(r23), r23 > 0) |>
          mutate(rdt = r6 / r23) |>
          summarise(rdt_moy = round(mean(rdt, na.rm = TRUE), 1), .by = Observatory)
      } else tibble()
      
      out <- if (nrow(prod_hh) > 0) out |> left_join(prod_hh, by = "Observatory") else out
      if (nrow(rdt) > 0) out <- out |> left_join(rdt, by = "Observatory")
    }
    
    # --- Livestock practice rate ---
    if (file.exists(f_el2)) {
      el2 <- read_dta(f_el2) |> mutate(j5 = as.character(j5))
      # el2 variable = 1 means "oui, pratique élevage"
      el_obs <- el2 |>
        select(-any_of("year")) |>
        inner_join(deb |> select(j5, Observatory), by = "j5")
      
      if ("el2" %in% names(el_obs)) {
        pct_el <- el_obs |>
          summarise(pct_elevage = round(mean(el2 == 1, na.rm = TRUE) * 100, 1),
                    .by = Observatory)
        out <- out |> left_join(pct_el, by = "Observatory")
      }
    }
    
    out
  })
  
  saveRDS(agro_trends, agro_file)
}

agro_solid <- agro_trends |> filter(year <= 2015)
agro_gap   <- agro_trends |> filter(year %in% c(2015, 2025))
```

```{r fig_agro_prod_riz}
#| fig-cap: "Évolution de la production rizicole moyenne par ménage (kg/ménage/an)"
#| fig-width: 9
#| fig-height: 5

if ("prod_moy" %in% names(agro_trends)) {
  ggplot(mapping = aes(x = year, y = prod_moy, colour = Observatory)) +
    geom_line(data = agro_solid |> filter(!is.na(prod_moy)), linewidth = 0.8) +
    geom_line(data = agro_gap |> filter(!is.na(prod_moy)), linewidth = 0.8, linetype = "31") +
    geom_point(data = agro_trends |> filter(!is.na(prod_moy)), size = 2) +
    scale_x_continuous(breaks = seq(1995, 2025, 5)) +
    scale_y_continuous(labels = scales::label_comma()) +
    labs(x = NULL, y = "Production rizicole moyenne (kg/ménage)", colour = "Observatoire") +
    theme_minimal()
}
```

```{r fig_agro_rdt_riz}
#| fig-cap: "Évolution du rendement rizicole moyen (kg/are) — années avec données de surface"
#| fig-width: 9
#| fig-height: 5

if ("rdt_moy" %in% names(agro_trends)) {
  rdt_data <- agro_trends |> filter(!is.na(rdt_moy))
  if (nrow(rdt_data) > 1) {
    rdt_solid <- rdt_data |> filter(year <= 2015)
    rdt_gap   <- rdt_data |> filter(year %in% c(2015, 2025))
    ggplot(mapping = aes(x = year, y = rdt_moy, colour = Observatory)) +
      geom_line(data = rdt_solid, linewidth = 0.8) +
      geom_line(data = rdt_gap, linewidth = 0.8, linetype = "31") +
      geom_point(data = rdt_data, size = 2) +
      scale_x_continuous(breaks = seq(1995, 2025, 5)) +
      labs(x = NULL, y = "Rendement moyen (kg/are)", colour = "Observatoire") +
      theme_minimal()
  }
}
```

```{r fig_agro_elevage}
#| fig-cap: "Évolution du taux de pratique de l'élevage (1998–2025)"
#| fig-width: 9
#| fig-height: 5

if ("pct_elevage" %in% names(agro_trends)) {
  el_data <- agro_trends |> filter(!is.na(pct_elevage))
  el_solid <- el_data |> filter(year <= 2015)
  el_gap   <- el_data |> filter(year %in% c(2015, 2025))
  ggplot(mapping = aes(x = year, y = pct_elevage, colour = Observatory)) +
    geom_line(data = el_solid, linewidth = 0.8) +
    geom_line(data = el_gap, linewidth = 0.8, linetype = "31") +
    geom_point(data = el_data, size = 2) +
    scale_x_continuous(breaks = seq(1995, 2025, 5)) +
    scale_y_continuous(limits = c(0, 100)) +
    labs(x = NULL, y = "% de ménages pratiquant l'élevage", colour = "Observatoire") +
    theme_minimal()
}
```

Les séries longues mettent en évidence des tendances structurelles : évolution de la production rizicole par ménage, variation des rendements en lien avec les aléas climatiques et l'intensification des pratiques, et évolution du taux de pratique de l'élevage. La rupture de série entre 2015 et 2025 (représentée en pointillés) invite à la prudence dans l'interprétation.

## Pistes d'analyse complémentaires {#sec-pistes-agro}

Les données collectées offrent des possibilités d'analyse supplémentaires qui n'ont pas été développées dans ce chapitre, faute de certitude sur leur pertinence ou par manque de recul sur la qualité des variables concernées. On peut notamment mentionner :

-   **Détail des ventes de riz** (`res_dc20`) : les variables `vs1` à `vs3` semblent décomposent les usages du riz vendu (semence, consommation, paiement de main d'œuvre), mais leur codage est un peu complexe/à préciser.
-   **Forme des produits vendus** (cultures non rizicoles, `c37`) : la variable indique si le produit est vendu brut, transformé ou autre — potentiellement utile pour un tableau croisé avec les types de culture.
-   **Coûts détaillés de la main d'œuvre par opération rizicole** (`res_mor`, `mor12`) : le salaire total par opération (Asa tany, Mijinja, Manetsa) pourrait être présenté sous forme de tableau comparatif, mais les valeurs présentent une forte dispersion.
-   **Pratiques de nourriture de la main d'oeuvre** (`res_mor`, `mor3`) : la variable indique si les salariés ou l'entraide sont nourris pendant le travail.
-   **Effectifs et variations du cheptel** (`res_ele`) : les variables `ele1` (effectif début), `ele2` (naissances), `ele3` (achats), `ele_i1` (ventes), `ele_p3` (pertes) permettraient de reconstituer un bilan démographique du cheptel par espèce (difficile à exploiter à première vue).
