---
output: html_document
editor_options: 
  chunk_output_type: console
---

# Habitat et niveau de vie
On s'intéresse ici aux conditions d'habitat, aux actifs du ménage et à son accès aux services essentiels.
Nous allons charger les données de l'habitat et niveau de vies.

```{r}
library(tidyverse)
library(haven)
library(dplyr)
library (gt) # Easily create presentation - ready display tables

# Loading observatories data
res_deb <- read_dta("data/res_deb.dta")
# Loading household data
res_m_a <- read_dta("data/res_m_a.dta")
```

## Habitat

```{r}
# Loading habitat data including kitchen (h)
res_h <- read_dta("data/res_h.dta") # year, j5 
```

## Niveau de vie

### Indicateur de confort

```{r}
# Loading indicateur de confort (v), equipement , communication (tm1, ut1, snw), equipement agricole (e0) data
res_v <- read_dta("data/res_v.dta") # year, j5 
```

### Equipement

```{r}
res_e <- read_dta("data/res_e.dta") # year, j5 # Equipement module next part
```

Les équipements agricoles sont dans "res_v.dta" avec "e0" uniquement comme variable.

### Communication

Les données de communication sont dans "res_v.dta".

### Epargne et emprunt

```{r}
# Loading savings and loan data
res_pp0 <- read_dta("data/res_pp0.dta") # year, j5 
res_pp <- read_dta("data/res_pp.dta") # year, j5 
```

### Transfert

```{r}
# Loading trasfers data
res_t <- read_dta("data/res_t.dta") # year, j5 
res_t1 <- read_dta("data/res_t1.dta") # year, j5 
res_t2 <- read_dta("data/res_t2.dta") # year, j5 
```

### Revenu

Les revenus présentés ici sont des revenus annuels par ménage, calculés sur la période de référence (PR) de la campagne 2025. Le revenu total (`revtot`) se décompose en revenu courant (`revcou`) et revenu exceptionnel (`revexcept`).

Le revenu courant agrège sept composantes :

- les **salaires agricoles** (`revsec`) : rémunération du travail salarié agricole ;
- les **salaires non-agricoles** (`revppal`) : rémunération du travail salarié hors agriculture ;
- les **revenus indépendants** (`rev_indep`) : revenus des activités libérales et artisanales non-agricoles ;
- le **revenu net rizicole** (`rev_riz`) : valeur de la production de riz moins les charges (main-d'œuvre, intrants, métayage) — il s'agit du résultat d'exploitation du ménage en tant que producteur ;
- le **revenu net des autres cultures** (`rev_cu`) : même logique pour les cultures non-rizicoles (maraîchage, tubercules, légumineuses, etc.) ;
- le **revenu de l'élevage** (`revel`) : ventes d'animaux et produits d'élevage ;
- la **pêche** (`revpeche`).

Le revenu exceptionnel regroupe les rentes foncières, les autres revenus, le travail HIMO, la décapitalisation et les transferts reçus.

```{r income_compute}
source("utils/calc_incomes_all_years.R")

# Compute incomes for 2025
inc_2025 <- compute_income_year(2025)

# Join with observatory info
res_deb <- read_dta("data/res_deb.dta") |>
  mutate(
    j5 = as.character(j5),
    Observatory = case_when(
      j0 == 3  ~ "Marovoay",
      j0 == 21 ~ "Alaotra",
      TRUE     ~ as.character(j0)
    )
  )

inc <- inc_2025 |>
  left_join(res_deb |> select(j5, Observatory), by = "j5")
```

#### Structure du revenu total

```{r t_revtot_obs}
# Statistiques descriptives du revenu total par observatoire
inc |>
  group_by(Observatory) |>
  summarise(
    `Nb ménages` = n(),
    Moyenne = round(mean(revtot, na.rm = TRUE)),
    Médiane = round(median(revtot, na.rm = TRUE)),
    `Écart-type` = round(sd(revtot, na.rm = TRUE)),
    Minimum = round(min(revtot, na.rm = TRUE)),
    Maximum = round(max(revtot, na.rm = TRUE)),
    .groups = "drop"
  ) |>
  gt() |>
  tab_header(
    title = "Revenu total annuel par ménage et par observatoire (Ar/an)",
    subtitle = "Campagne 2025"
  ) |>
  fmt_number(columns = Moyenne:Maximum, use_seps = TRUE, decimals = 0)
```

#### Décomposition du revenu courant

```{r t_revcou_decomp}
# Décomposition du revenu courant moyen : montants, totaux et pourcentages
decomp <- inc |>
  group_by(Observatory) |>
  summarise(
    `Salaires agricoles` = mean(revsec, na.rm = TRUE),
    `Salaires non-agricoles` = mean(revppal, na.rm = TRUE),
    `Revenus indépendants` = mean(rev_indep, na.rm = TRUE),
    `Revenu net rizicole` = mean(rev_riz, na.rm = TRUE),
    `Revenu net autres cultures` = mean(rev_cu, na.rm = TRUE),
    Élevage = mean(revel, na.rm = TRUE),
    Pêche = mean(revpeche, na.rm = TRUE),
    .groups = "drop"
  ) |>
  pivot_longer(-Observatory, names_to = "Composante", values_to = "Montant") |>
  pivot_wider(names_from = Observatory, values_from = Montant)

# Colonnes numériques (observatoires)
obs_cols <- setdiff(names(decomp), "Composante")

# Totaux par observatoire
totaux <- colSums(decomp[obs_cols])

# Pourcentages par composante
decomp_pct <- decomp |>
  mutate(across(all_of(obs_cols), ~ . / totaux[cur_column()] * 100))

# Ligne Total : montants + 100%
total_montants <- as.list(totaux)
total_pct <- as.list(setNames(rep(100, length(obs_cols)), obs_cols))

decomp_display <- bind_cols(
  decomp,
  decomp_pct |> select(all_of(obs_cols)) |> rename_with(~ paste0(., " (%)"))
)

total_display <- tibble(
  Composante = "Total revenu courant",
  !!!total_montants,
  !!!setNames(total_pct, paste0(names(total_pct), " (%)"))
)

bind_rows(decomp_display, total_display) |>
  gt() |>
  tab_header(
    title = "Décomposition du revenu courant moyen par ménage (Ar/an)",
    subtitle = "Campagne 2025"
  ) |>
  fmt_number(columns = all_of(obs_cols), use_seps = TRUE, decimals = 0) |>
  fmt_number(columns = ends_with("(%)"), decimals = 1) |>
  tab_style(
    style = cell_text(weight = "bold"),
    locations = cells_body(rows = Composante == "Total revenu courant")
  )
```

#### Structure du revenu courant (graphique)

```{r fig_revcou_shares}
#| fig-cap: "Part des composantes dans le revenu courant moyen par observatoire"
#| fig-width: 8
#| fig-height: 5

inc |>
  group_by(Observatory) |>
  summarise(
    `Salaires agricoles` = mean(revsec, na.rm = TRUE),
    `Salaires non-agricoles` = mean(revppal, na.rm = TRUE),
    `Revenus indépendants` = mean(rev_indep, na.rm = TRUE),
    `Revenu net rizicole` = mean(rev_riz, na.rm = TRUE),
    `Revenu net autres cultures` = mean(rev_cu, na.rm = TRUE),
    Élevage = mean(revel, na.rm = TRUE),
    .groups = "drop"
  ) |>
  pivot_longer(-Observatory, names_to = "Composante", values_to = "Montant") |>
  ggplot(aes(x = Observatory, y = Montant, fill = Composante)) +
  geom_col(position = "fill") +
  scale_y_continuous(labels = scales::percent) +
  labs(x = NULL, y = "Part du revenu courant", fill = NULL) +
  theme_minimal()
```

#### Distribution du revenu total

```{r fig_revtot_dist}
#| fig-cap: "Distribution du revenu total par observatoire (échelle log)"
#| fig-width: 8
#| fig-height: 5

inc |>
  filter(revtot > 0) |>
  ggplot(aes(x = revtot, fill = Observatory)) +
  geom_density(alpha = 0.5) +
  scale_x_log10(labels = scales::label_comma()) +
  labs(x = "Revenu total annuel par ménage (Ar, échelle log)", y = "Densité", fill = "Observatoire") +
  theme_minimal()
```

#### Revenu courant et revenu exceptionnel

```{r t_revcou_revexcept}
inc |>
  group_by(Observatory) |>
  summarise(
    `Revenu courant` = round(mean(revcou, na.rm = TRUE)),
    `Revenu exceptionnel` = round(mean(revexcept, na.rm = TRUE)),
    `Revenu total` = round(mean(revtot, na.rm = TRUE)),
    `Part courant (%)` = round(mean(revcou, na.rm = TRUE) / mean(revtot, na.rm = TRUE) * 100, 1),
    .groups = "drop"
  ) |>
  gt() |>
  tab_header(
    title = "Revenu courant et revenu exceptionnel moyens par ménage (Ar/an)",
    subtitle = "Campagne 2025"
  ) |>
  fmt_number(columns = c(`Revenu courant`, `Revenu exceptionnel`, `Revenu total`),
             use_seps = TRUE, decimals = 0)
```

#### Ménages à revenu négatif ou nul

Certains ménages présentent un revenu courant négatif, principalement en raison de charges agricoles supérieures aux produits (mauvaises récoltes, coûts d'intrants élevés).

```{r t_rev_negatif}
inc |>
  group_by(Observatory) |>
  summarise(
    `Nb ménages` = n(),
    `Revenu courant ≤ 0` = sum(revcou <= 0, na.rm = TRUE),
    `% ≤ 0` = round(mean(revcou <= 0, na.rm = TRUE) * 100, 1),
    `Revenu total ≤ 0` = sum(revtot <= 0, na.rm = TRUE),
    .groups = "drop"
  ) |>
  gt() |>
  tab_header(title = "Ménages à revenu courant ou total négatif ou nul")
```

#### Évolution des revenus depuis 1995

Les observatoires de Marovoay et d'Alaotra disposent de séries longues permettant de suivre l'évolution des revenus sur trois décennies. Les données couvrent 1995–2008 et 2010–2014 pour Marovoay, 1999–2008 et 2010–2014 pour Alaotra, ainsi que la campagne 2025 pour les deux. Les années 2009 et 2015 ne contiennent pas ces observatoires. Le calcul des agrégats est mis en cache dans un fichier intermédiaire (`output/inc_trends_obs.rds`) afin de ne pas retraiter les microdonnées à chaque exécution.

```{r trends_load}
# Charger ou recalculer les tendances agrégées par observatoire
trends_file <- "output/inc_trends_obs.rds"
if (file.exists(trends_file)) {
  trends <- readRDS(trends_file)
} else {
  # Recalcul complet (première exécution uniquement)
  all_inc <- compute_income_all_years(c(1995:2015, 2025))
  
  obs_lookup <- map_dfr(c(1995:2015, 2025), function(yr) {
    f <- paste0("data/ROS_MDG_microdata/", yr, "/res_deb.dta")
    if (!file.exists(f)) return(tibble())
    read_dta(f) |>
      mutate(j5 = as.character(j5), year = yr) |>
      select(j5, year, j0) |>
      distinct(j5, year, .keep_all = TRUE)
  })

  all_obs <- all_inc |>
    left_join(obs_lookup, by = c("j5", "year")) |>
    filter(j0 %in% c(3, 21)) |>
    mutate(Observatory = if_else(j0 == 3, "Marovoay", "Alaotra"))

  trends <- all_obs |>
    group_by(year, Observatory) |>
    summarise(
      n = n(),
      revcou_mean    = mean(revcou, na.rm = TRUE),
      revcou_median  = median(revcou, na.rm = TRUE),
      revexcept_mean = mean(revexcept, na.rm = TRUE),
      revtot_mean    = mean(revtot, na.rm = TRUE),
      revtot_median  = median(revtot, na.rm = TRUE),
      revppal_mean   = mean(revppal, na.rm = TRUE),
      revsec_mean    = mean(revsec, na.rm = TRUE),
      rev_indep_mean = mean(rev_indep, na.rm = TRUE),
      rev_riz_mean   = mean(rev_riz, na.rm = TRUE),
      rev_cu_mean    = mean(rev_cu, na.rm = TRUE),
      revel_mean     = mean(revel, na.rm = TRUE),
      revpeche_mean  = mean(revpeche, na.rm = TRUE),
      .groups = "drop"
    )
  saveRDS(trends, trends_file)
}
```

```{r fig_trends_revtot}
#| fig-cap: "Évolution du revenu total moyen par ménage (Ar courants)"
#| fig-width: 9
#| fig-height: 5

trends_solid <- trends |> filter(year <= 2014)
trends_gap   <- trends |> filter(year >= 2014)

ggplot(mapping = aes(x = year, y = revtot_mean, colour = Observatory)) +
  geom_line(data = trends_solid, linewidth = 0.8) +
  geom_line(data = trends_gap, linewidth = 0.8, linetype = "31") +
  geom_point(data = trends, size = 2) +
  geom_line(data = tibble(year = NA_real_, revtot_mean = NA_real_),
            aes(linetype = "Sans enquête"), colour = "black", linewidth = 0.8) +
  scale_linetype_manual(values = c("Sans enquête" = "31")) +
  scale_x_continuous(breaks = seq(1995, 2025, 5)) +
  scale_y_continuous(labels = scales::label_comma()) +
  labs(
    x = NULL, y = "Revenu total moyen (Ar/ménage/an)",
    colour = "Observatoire", linetype = NULL
  ) +
  theme_minimal()
```

```{r fig_trends_revcou}
#| fig-cap: "Évolution du revenu courant moyen par ménage (Ar courants)"
#| fig-width: 9
#| fig-height: 5

ggplot(mapping = aes(x = year, y = revcou_mean, colour = Observatory)) +
  geom_line(data = trends_solid, linewidth = 0.8) +
  geom_line(data = trends_gap, linewidth = 0.8, linetype = "31") +
  geom_point(data = trends, size = 2) +
  geom_line(data = tibble(year = NA_real_, revcou_mean = NA_real_),
            aes(linetype = "Sans enquête"), colour = "black", linewidth = 0.8) +
  scale_linetype_manual(values = c("Sans enquête" = "31")) +
  scale_x_continuous(breaks = seq(1995, 2025, 5)) +
  scale_y_continuous(labels = scales::label_comma()) +
  labs(
    x = NULL, y = "Revenu courant moyen (Ar/ménage/an)",
    colour = "Observatoire", linetype = NULL
  ) +
  theme_minimal()
```

```{r fig_trends_decomp}
#| fig-cap: "Évolution des composantes du revenu courant moyen (Ar courants)"
#| fig-width: 10
#| fig-height: 6

trends |>
  select(year, Observatory,
         `Salaires agricoles` = revsec_mean,
         `Salaires non-agricoles` = revppal_mean,
         `Revenus indépendants` = rev_indep_mean,
         `Revenu net rizicole` = rev_riz_mean,
         `Revenu net autres cultures` = rev_cu_mean,
         Élevage = revel_mean,
         Pêche = revpeche_mean) |>
  pivot_longer(-c(year, Observatory), names_to = "Composante", values_to = "Montant") |>
  ggplot(aes(x = year, y = Montant, fill = Composante)) +
  geom_area() +
  geom_rect(data = tibble(xmin = 2015, xmax = 2024, ymin = -Inf, ymax = Inf),
            aes(xmin = xmin, xmax = xmax, ymin = ymin, ymax = ymax,
                x = NULL, y = NULL, fill = "Sans enquête"),
            inherit.aes = FALSE, alpha = 0.45) +
  scale_fill_manual(
    values = c(
      "Salaires agricoles" = scales::hue_pal()(7)[1],
      "Salaires non-agricoles" = scales::hue_pal()(7)[2],
      "Revenus indépendants" = scales::hue_pal()(7)[3],
      "Revenu net rizicole" = scales::hue_pal()(7)[4],
      "Revenu net autres cultures" = scales::hue_pal()(7)[5],
      "Élevage" = scales::hue_pal()(7)[6],
      "Pêche" = scales::hue_pal()(7)[7],
      "Sans enquête" = "white"
    )
  ) +
  facet_wrap(~ Observatory) +
  scale_x_continuous(breaks = seq(1995, 2025, 5)) +
  scale_y_continuous(labels = scales::label_comma()) +
  labs(x = NULL, y = "Revenu courant moyen (Ar/ménage/an)", fill = NULL) +
  guides(fill = guide_legend(override.aes = list(
    fill = c(scales::hue_pal()(7), "grey70")
  ))) +
  theme_minimal() +
  theme(legend.position = "bottom")
```
