---
output: html_document
editor_options: 
  chunk_output_type: console
---

# Habitat et niveau de vie
On s'intéresse ici aux conditions d'habitat, aux actifs du ménage et à son accès aux services essentiels.
Nous allons charger les données de l'habitat et niveau de vies.

```{r}
library(tidyverse)
library(haven)
library(dplyr)
library (gt) # Easily create presentation - ready display tables
library(ggplot2)
library(forcats)
library(stringr)
library(labelled)

# Loading observatories data
res_deb <- read_dta("data/res_deb.dta")
# Loading household data
res_m_a <- read_dta("data/res_m_a.dta")
# Loading habitat data including kitchen (h)
res_h <- read_dta("data/res_h.dta") # year, j5 
# Loading indicateur de confort (v), equipement , communication (tm1, ut1, snw), equipement agricole (e0) data
res_v <- read_dta("data/res_v.dta") # year, j5 
```

## Habitat

### Accès au logement d'habitation

```{r}
# Statut d'occupation du logement par observatoire
house_status <- res_h %>% 
  left_join(res_deb, by = "j5") %>% 
  group_by(j0, h0) %>% 
  summarise(n = n(), .groups = "drop") %>% 
  mutate(
    j0 = as.character(j0),
    Observatory = case_when(
      j0 == "3"  ~ "Marovoay",
      j0 == "21" ~ "Alaotra",
      TRUE       ~ j0
    ),
    # Extraire les labels des activités et corriger l'encodage
    statut = iconv(as.character(labelled::to_factor(h0)), from = "latin1", to = "UTF-8"),
    statut = gsub("&#39;", "'", statut, fixed = TRUE)
  ) %>%
  group_by(Observatory) %>% 
  mutate(
    Total = sum(n),
    Percentage = round(100 * n / Total, 1)
  ) %>% 
  select(Observatory, statut, n, Percentage) %>% 
  ungroup()

# Ajouter les lignes "Total" par observatoire
house_status <- bind_rows(
  house_status,
  house_status %>% 
    group_by(Observatory) %>% 
    summarise(
      statut = "Total",
      n = sum(n),
      Percentage = 100,
      .groups = "drop"
    )
) %>% 
  arrange(Observatory, desc(statut == "Total"))

# Ajouter une ligne "Total global"
house_status <- bind_rows(
  house_status,
  house_status %>% 
    summarise(
      Observatory = "Total global",
      statut = "Total",
      n = sum(n),
      Percentage = 100,
      .groups = "drop"
    )
)

# Créer un tableau formaté avec gt
house_status %>% 
  gt(rowname_col = "Statut") %>% 
  tab_header(
    title = "Statut d'occupation du logement par observatoire"
  ) %>% 
  fmt_number(
    columns = vars(n),
    sep_mark = " ",
    decimals = 0
  ) %>% 
  fmt_number(
    columns = vars(Percentage),
    decimals = 1
  ) %>% 
  cols_label(
    statut = "Statut",
    n = "Nombre",
    Percentage = "%"
  )

# Camembert display 

house_status %>% 
  filter(Observatory %in% c("Marovoay", "Alaotra"), statut != "Total") %>% 
  ggplot(aes(x = "", y = Percentage, fill = statut)) +
  geom_bar(width = 1, stat = "identity") +
  coord_polar("y") +
  geom_text(aes(label = paste0(Percentage, "%")),
            position = position_stack(vjust = 0.5)) +
  facet_wrap(~Observatory) +
  labs(title = "Répartition (%) des ménages par statut d'occupation selon l'observatoire") +
  theme_void() +
  theme(legend.title = element_blank(),
        plot.title = element_text(hjust = 0.5))

```


### Nombres de chambres

### mur

### tafo

### gorodona


### Type de latrine

```{r}
# Calcul des types de latrine par observatoire
latrine_type <- res_h %>% 
  mutate(
    h5_factor = haven::as_factor(h5),
    type = iconv(as.character(h5_factor), from = "latin1", to = "UTF-8"),
    Type = gsub("&#39;", "'", type, fixed = TRUE)
  ) %>% 
  left_join(res_deb, by = "j5") %>% 
  mutate(
    j0 = as.character(j0),
    Observatory = case_when(
      j0 == "3"  ~ "Marovoay",
      j0 == "21" ~ "Alaotra",
      TRUE       ~ j0
    )
  ) %>% 
  group_by(Observatory, Type) %>% 
  summarise(n = n(), .groups = "drop") %>% 
  group_by(Observatory) %>% 
  mutate(
    Total = sum(n),
    Percentage_raw = 100 * n / Total,
    Percentage = round(Percentage_raw, 1)
  ) %>% 
  ungroup()

# Ajouter les lignes "Total" par observatoire
latrine_type <- bind_rows(
  latrine_type,
  latrine_type %>% 
    group_by(Observatory) %>% 
    summarise(
      Type = "Total",
      n = sum(n),
      Percentage_raw = 100,
      Percentage = 100,
      .groups = "drop"
    )
) %>% 
  arrange(Observatory, desc(n))

# Ajouter une ligne "Total global"
latrine_type <- bind_rows(
  latrine_type,
  latrine_type %>% 
    summarise(
      Observatory = "Total global",
      Type = "Total",
      n = sum(n),
      Percentage_raw = 100,
      Percentage = 100,
      .groups = "drop"
    )
)

# Tableau formaté avec gt (sans colonnes Total et Percentage_raw)
latrine_type %>% 
  select(Observatory, Type, n, Percentage) %>%   # ⚠️ on garde seulement les colonnes utiles
  arrange(Observatory, desc(Percentage)) %>% 
  gt(rowname_col = "Observatory") %>% 
  tab_header(
    title = "Types de latrine par observatoire"
  ) %>% 
  fmt_number(
    columns = c(n),
    sep_mark = " ",
    decimals = 0
  ) %>% 
  fmt_number(
    columns = c(Percentage),
    decimals = 1
  ) %>% 
  cols_label(
    Type = "Type de latrine",
    n = "Nombre",
    Percentage = "%"
  ) %>%
  tab_source_note(source_note = md("**Source : Enquête auprès des OR 2025**"))

# Camembert par observatoire (parts ordonnées par fréquence décroissante en pourcentage)
latrine_type %>% 
  filter(Observatory %in% c("Marovoay", "Alaotra"), Type != "Total") %>% 
  arrange(Observatory, desc(Percentage)) %>% 
  ggplot(aes(x = 1, y = Percentage, fill = fct_reorder(Type, -Percentage))) + 
  geom_bar(width = 1, stat = "identity") +
  coord_polar("y") +
  geom_text(aes(label = paste0(Percentage, "%")),
            position = position_stack(vjust = 0.5)) +
  facet_wrap(~Observatory) +
  labs(title = "Types de latrine par observatoire") +
  scale_fill_brewer(palette = "Set3") +   # palette harmonisée
  theme_void() +
  theme(legend.title = element_blank(),
        plot.title = element_text(hjust = 0.5))

```

### Accès à l'eau de source améliorée et à l'électricité

#### Mode d'approvisionnement en eau
```{r}
# Calcul des modes d'approvisionnement en eau par observatoire
water_access <- res_h %>% 
  mutate(
    h4_factor = haven::as_factor(h4),
    type = as.character(h4_factor),
    type_utf8 = iconv(type, from = "latin1", to = "UTF-8", sub = ""),   # conversion robuste en UTF-8
    Type = gsub("&#39;", "'", type_utf8, fixed = TRUE)                  # remplacement des entités HTML
  ) %>% 
  left_join(res_deb, by = "j5") %>% 
  mutate(
    j0 = as.character(j0),
    Observatory = case_when(
      j0 == "3"  ~ "Marovoay",
      j0 == "21" ~ "Alaotra",
      TRUE       ~ j0
    )
  ) %>% 
  group_by(Observatory, Type) %>% 
  summarise(n = n(), .groups = "drop") %>% 
  group_by(Observatory) %>% 
  mutate(
    Total = sum(n),
    Percentage_raw = 100 * n / Total,
    Percentage = round(Percentage_raw, 1)
  ) %>% 
  ungroup()

# Ajouter les lignes "Total" par observatoire
water_access <- bind_rows(
  water_access,
  water_access %>% 
    group_by(Observatory) %>% 
    summarise(
      Type = "Total",
      n = sum(n),
      Percentage_raw = 100,
      Percentage = 100,
      .groups = "drop"
    )
) %>% 
  arrange(Observatory, desc(n))

# Ajouter une ligne "Total global"
water_access <- bind_rows(
  water_access,
  water_access %>% 
    summarise(
      Observatory = "Total global",
      Type = "Total",
      n = sum(n),
      Percentage_raw = 100,
      Percentage = 100,
      .groups = "drop"
    )
)

# Tableau formaté avec gt (sans colonnes Total et Percentage_raw)
water_access %>% 
  select(Observatory, Type, n, Percentage) %>%   # on garde seulement les colonnes utiles
  arrange(Observatory, desc(Percentage)) %>% 
  gt(rowname_col = "Observatory") %>% 
  tab_header(
    title = "Mode d'approvisionnement en eau des ménages par observatoire"
  ) %>% 
  fmt_number(
    columns = c(n),
    sep_mark = " ",
    decimals = 0
  ) %>% 
  fmt_number(
    columns = c(Percentage),
    decimals = 1
  ) %>% 
  cols_label(
    Type = "Type",
    n = "Nombre",
    Percentage = "%"
  ) %>%
  tab_source_note(source_note = md("**Source : Enquête auprès des OR 2025**"))

# Histogramme horizontal en % sans noms d'axes
water_access %>% 
  filter(Type != "Total", Observatory != "Total global") %>% 
  ggplot(aes(x = fct_reorder(Type, Percentage), 
             y = Percentage, 
             fill = Observatory)) +
  geom_col(position = "dodge") +
  coord_flip() +
  geom_text(aes(label = paste0(Percentage, "%")), 
            position = position_dodge(width = 1), 
            hjust = -0.1, size = 3) +
  labs(title = "Modes d'approvisionnement en eau des ménages par observatoire",
       x = NULL,   # pas de label pour l'axe X
       y = NULL) + # pas de label pour l'axe Y
  scale_y_continuous(expand = expansion(mult = c(0, 0.1))) +
  theme_minimal() +
  theme(legend.title = element_blank(),
        plot.title = element_text(hjust = 0.5))

```

#### Mode d'éclairage

```{r}
##Mode d' éclairage
# Extraction des labels propres
labels_h7 <- tibble(
  H7_var = names(res_h)[grepl("^h7", names(res_h))],
  Type = sapply(res_h[grepl("^h7", names(res_h))], function(x) {
    lab <- iconv(var_label(x), from = "latin1", to = "UTF-8")
    if (grepl(":", lab)) {
      lab <- sub(".*?:\\s*", "", lab)
    }
    lab
  })
)

#Construction des données
light_source <- res_h %>% 
  mutate(across(starts_with("h7"), as.numeric)) %>% 
  pivot_longer(
    cols = starts_with("h7"),
    names_to = "H7_var",
    values_to = "value"
  ) %>% 
  filter(value == 1) %>% 
  left_join(labels_h7, by = "H7_var") %>% 
  left_join(res_deb, by = "j5") %>% 
  mutate(
    j0 = as.character(j0),
    Observatory = case_when(
      j0 == "3"  ~ "Marovoay",
      j0 == "21" ~ "Alaotra",
      TRUE       ~ j0
    )
  ) %>% 
  group_by(Observatory, Type) %>% 
  summarise(n = n(), .groups = "drop") %>% 
  group_by(Observatory) %>% 
  mutate(
    Percentage = round(100 * n / sum(n), 1)
  ) %>% 
  ungroup()

# Correction encodage finale
light_source <- light_source %>%
  mutate(across(where(is.character),
                ~ iconv(., from = "UTF-8", to = "UTF-8", sub = "")))

#Totaux par observatoire
total_by_observatory <- light_source %>%
  group_by(Observatory) %>%
  summarise(
    Type = "Total",
    n = sum(n),
    Percentage = 100,
    .groups = "drop"
  )

# Total global
total_global <- light_source %>%
  summarise(
    Observatory = "Total global",
    Type = "Total",
    n = sum(n),
    Percentage = 100
  )

# Fusion des données avec totaux
light_source_final <- bind_rows(light_source, total_by_observatory, total_global)

# Tableau final
light_source_final %>% 
  arrange(Observatory, desc(Percentage)) %>% 
  gt(groupname_col = "Observatory") %>% 
  fmt_number(
    columns = n,
    decimals = 0
  ) %>% 
  fmt_number(
    columns = Percentage,
    decimals = 1
  ) %>% 
  cols_label(
    Type = "Type d'éclairage",
    n = "Nombre",
    Percentage = "%"
  ) %>% 
  tab_header(
    title = "Modes d'éclairage des ménages par observatoire"
  ) %>% 
  tab_source_note(
    source_note = md("**Source : Enquête auprès des OR 2025**")
  )

################################################
## HISTOGRAMME
###############################################

# Filtrer les types réels (pas les totaux)
light_source_plot <- light_source_final %>%
  filter(Type != "Total", Observatory != "Total global") %>%
  group_by(Observatory, Type) %>%
  summarise(Percentage = first(Percentage), .groups = "drop")

# Définir l'ordre des observatoires (Alaotra en haut, Marovoay en bas)
light_source_plot <- light_source_plot %>%
  mutate(
    Observatory = factor(Observatory, levels = c("Alaotra", "Marovoay"))
  )

# Trier les types par pourcentage décroissant dans chaque observatoire
light_source_plot <- light_source_plot %>%
  group_by(Observatory) %>%
  mutate(Type = factor(Type, levels = Type[order(-Percentage)])) %>%
  ungroup()

# Histogramme horizontal avec facettes et sans noms d'axes
ggplot(light_source_plot, aes(x = Type, y = Percentage, fill = Observatory)) +
  geom_col(show.legend = FALSE) +
  coord_flip() +
  facet_wrap(~ Observatory, ncol = 1, scales = "free_y") +
  geom_text(aes(label = paste0(Percentage, "%")), hjust = -0.1, size = 4) +
  scale_y_continuous(expand = expansion(mult = c(0, 0.1))) +
  labs(
    title = "Répartition des modes d'éclairage par observatoire",
    x = NULL,
    y = NULL
  ) +
  theme_minimal(base_size = 14)
```


### Source d'énérgie utilisée pour la cuisson
```{r}
## Mode de cuisson
#| label: setup
#| include: false

# Extraction des labels pour h6
labels_h6 <- tibble(
  H6_var = names(res_h)[grepl("^h6", names(res_h))],
  Type = sapply(res_h[grepl("^h6", names(res_h))], function(x) {
    lab <- iconv(var_label(x), from = "latin1", to = "UTF-8")
    if (grepl(":", lab)) lab <- sub(".*?:\\s*", "", lab)
    lab <- str_to_title(lab)
    str_squish(lab)
  })
)

# Construction des données
cooking_energy_source <- res_h %>% 
  mutate(across(starts_with("h6"), as.numeric)) %>% 
  pivot_longer(
    cols = starts_with("h6"),
    names_to = "H6_var",
    values_to = "value"
  ) %>% 
  filter(value == 1) %>% 
  left_join(labels_h6, by = "H6_var") %>% 
  left_join(res_deb, by = "j5") %>% 
  mutate(
    j0 = as.character(j0),
    Observatory = case_when(
      j0 == "3"  ~ "Marovoay",
      j0 == "21" ~ "Alaotra",
      TRUE       ~ j0
    ),
    # Nettoyer les espaces et remplacer "Autre Préciser"
    Type = str_squish(Type),
    Type = str_replace_all(Type, "[\u00A0]", " "),
    Type = ifelse(Type == "Autre Préciser", "Autre", Type)
  ) %>% 
  group_by(Observatory, Type) %>% 
  summarise(n = n(), .groups = "drop") %>% 
  group_by(Observatory) %>% 
  mutate(Percentage = round(100 * n / sum(n), 1)) %>% 
  ungroup()

# Totaux par observatoire et total global
# Totaux par observatoire
totals_observatory <- cooking_energy_source %>%
  group_by(Observatory) %>%
  summarise(Type = "Total", n = sum(n), Percentage = 100, .groups = "drop")

# Total global
total_global <- cooking_energy_source %>%
  summarise(Observatory = "Total global",
            Type = "Total",
            n = sum(n),
            Percentage = 100)

# Fusionner les données finales
cooking_energy_source_final <- bind_rows(cooking_energy_source, totals_observatory, total_global)

# Tableau gt
cooking_energy_source_final %>% 
  arrange(Observatory, desc(Percentage)) %>% 
  gt(groupname_col = "Observatory") %>% 
  fmt_number(columns = n, decimals = 0) %>% 
  fmt_number(columns = Percentage, decimals = 1) %>% 
  cols_label(Type = "Type de cuisson", n = "Nombre", Percentage = "%") %>% 
  tab_header(title = "Modes de cuisson des ménages par observatoire") %>% 
  tab_source_note(source_note = md("**Source : Enquête auprès des OR 2025**"))

# Histogramme horizontal
cooking_energy_source_plot <- cooking_energy_source_final %>%
  filter(Type != "Total", Observatory != "Total global") %>%
  group_by(Observatory, Type) %>%
  summarise(Percentage = first(Percentage), .groups = "drop") %>%
  mutate(Observatory = factor(Observatory, levels = c("Alaotra", "Marovoay"))) %>%
  group_by(Observatory) %>%
  mutate(Type = factor(Type, levels = Type[order(-Percentage)])) %>%
  ungroup()

ggplot(cooking_energy_source_plot, aes(x = Type, y = Percentage, fill = Observatory)) +
  geom_col(show.legend = FALSE) +
  coord_flip() +
  facet_wrap(~Observatory, ncol = 1, scales = "free_y") +
  geom_text(aes(label = paste0(Percentage, "%")), hjust = -0.1, size = 4) +
  scale_y_continuous(expand = expansion(mult = c(0, 0.1))) +
  labs(title = "Répartition des modes de cuisson par observatoire", x = NULL, y = NULL) +
  theme_minimal(base_size = 14)
```


## Niveau de vie


### Equipement

```{r}
res_e <- read_dta("data/res_e.dta") # year, j5 # Equipement module next part
```

Les équipements agricoles sont dans "res_v.dta" avec "e0" uniquement comme variable.

#### Taux de possession des biens de confort courant


#### Equipement agricole des ménages : taux d’équipement et nombre d’outils


### Accès à la communication audiovisuelle et à la télécommunication

#### Accès à la communication audiovisuelle et à la télécommunication par observatoire

#### Accès à la communication audiovisuelle et à la télécommunication par observatoire et selon les caractéristiques des chefs de ménages

Les données de communication sont dans "res_v.dta".

### Epargne et emprunt

```{r}
# Loading savings and loan data
res_pp0 <- read_dta("data/res_pp0.dta") # year, j5 
res_pp <- read_dta("data/res_pp.dta") # year, j5 
```

### Transfert

```{r}
# Loading trasfers data
res_t <- read_dta("data/res_t.dta") # year, j5 
res_t1 <- read_dta("data/res_t1.dta") # year, j5 
res_t2 <- read_dta("data/res_t2.dta") # year, j5 
```

### Revenu
