---
output: html_document
editor_options: 
  chunk_output_type: console
---

# Habitat et niveau de vie
On s'intéresse ici aux conditions d'habitat, aux actifs du ménage et à son accès aux services essentiels.
Nous allons charger les données de l'habitat et niveau de vies.

```{r}
library(tidyverse)
library(haven)
library(dplyr)
library (gt) # Easily create presentation - ready display tables
library(ggplot2)
library(forcats)

# Loading observatories data
res_deb <- read_dta("data/res_deb.dta")
# Loading household data
res_m_a <- read_dta("data/res_m_a.dta")
# Loading habitat data including kitchen (h)
res_h <- read_dta("data/res_h.dta") # year, j5 
# Loading indicateur de confort (v), equipement , communication (tm1, ut1, snw), equipement agricole (e0) data
res_v <- read_dta("data/res_v.dta") # year, j5 
```

## Habitat

### Accès au logement d'habitation

```{r}
# Statut d'occupation du logement par observatoire
water_access <- res_h %>% 
  left_join(res_deb, by = "j5") %>% 
  group_by(j0, h0) %>% 
  summarise(n = n(), .groups = "drop") %>% 
  mutate(
    j0 = as.character(j0),
    Observatory = case_when(
      j0 == "3"  ~ "Marovoay",
      j0 == "21" ~ "Alaotra",
      TRUE       ~ j0
    ),
    # Extraire les labels des activités et corriger l'encodage
    statut = iconv(as.character(labelled::to_factor(h0)), from = "latin1", to = "UTF-8"),
    statut = gsub("&#39;", "'", statut, fixed = TRUE)
  ) %>%
  group_by(Observatory) %>% 
  mutate(
    Total = sum(n),
    Percentage = round(100 * n / Total, 1)
  ) %>% 
  select(Observatory, statut, n, Percentage) %>% 
  ungroup()

# Ajouter les lignes "Total" par observatoire
water_access <- bind_rows(
  water_access,
  water_access %>% 
    group_by(Observatory) %>% 
    summarise(
      statut = "Total",
      n = sum(n),
      Percentage = 100,
      .groups = "drop"
    )
) %>% 
  arrange(Observatory, desc(statut == "Total"))

# Ajouter une ligne "Total global"
water_access <- bind_rows(
  water_access,
  water_access %>% 
    summarise(
      Observatory = "Total global",
      statut = "Total",
      n = sum(n),
      Percentage = 100,
      .groups = "drop"
    )
)

# Créer un tableau formaté avec gt
water_access %>% 
  gt(rowname_col = "Statut") %>% 
  tab_header(
    title = "Statut d'occupation du logement par observatoire"
  ) %>% 
  fmt_number(
    columns = vars(n),
    sep_mark = " ",
    decimals = 0
  ) %>% 
  fmt_number(
    columns = vars(Percentage),
    decimals = 1
  ) %>% 
  cols_label(
    statut = "Statut",
    n = "Nombre",
    Percentage = "%"
  )

# Camembert display 

water_access %>% 
  filter(Observatory %in% c("Marovoay", "Alaotra"), statut != "Total") %>% 
  ggplot(aes(x = "", y = Percentage, fill = statut)) +
  geom_bar(width = 1, stat = "identity") +
  coord_polar("y") +
  geom_text(aes(label = paste0(Percentage, "%")),
            position = position_stack(vjust = 0.5)) +
  facet_wrap(~Observatory) +
  labs(title = "Répartition (%) des ménages par statut d'occupation selon l'observatoire") +
  theme_void() +
  theme(legend.title = element_blank(),
        plot.title = element_text(hjust = 0.5))

```


### Nombres de chambres

### mur

### tafo

### gorodona


### Type de latrine

```{r}
# Calcul des types de latrine par observatoire
latrine_type <- res_h %>% 
  mutate(
    h5_factor = haven::as_factor(h5),
    type = iconv(as.character(h5_factor), from = "latin1", to = "UTF-8"),
    Type = gsub("&#39;", "'", type, fixed = TRUE)
  ) %>% 
  left_join(res_deb, by = "j5") %>% 
  mutate(
    j0 = as.character(j0),
    Observatory = case_when(
      j0 == "3"  ~ "Marovoay",
      j0 == "21" ~ "Alaotra",
      TRUE       ~ j0
    )
  ) %>% 
  group_by(Observatory, Type) %>% 
  summarise(n = n(), .groups = "drop") %>% 
  group_by(Observatory) %>% 
  mutate(
    Total = sum(n),
    Percentage_raw = 100 * n / Total,
    Percentage = round(Percentage_raw, 1)
  ) %>% 
  ungroup()

# Ajouter les lignes "Total" par observatoire
latrine_type <- bind_rows(
  latrine_type,
  latrine_type %>% 
    group_by(Observatory) %>% 
    summarise(
      Type = "Total",
      n = sum(n),
      Percentage_raw = 100,
      Percentage = 100,
      .groups = "drop"
    )
) %>% 
  arrange(Observatory, desc(n))

# Ajouter une ligne "Total global"
latrine_type <- bind_rows(
  latrine_type,
  latrine_type %>% 
    summarise(
      Observatory = "Total global",
      Type = "Total",
      n = sum(n),
      Percentage_raw = 100,
      Percentage = 100,
      .groups = "drop"
    )
)

# Tableau formaté avec gt (sans colonnes Total et Percentage_raw)
latrine_type %>% 
  select(Observatory, Type, n, Percentage) %>%   # ⚠️ on garde seulement les colonnes utiles
  arrange(Observatory, desc(Percentage)) %>% 
  gt(rowname_col = "Observatory") %>% 
  tab_header(
    title = "Types de latrine par observatoire"
  ) %>% 
  fmt_number(
    columns = c(n),
    sep_mark = " ",
    decimals = 0
  ) %>% 
  fmt_number(
    columns = c(Percentage),
    decimals = 1
  ) %>% 
  cols_label(
    Type = "Type de latrine",
    n = "Nombre",
    Percentage = "%"
  ) %>%
  tab_source_note(source_note = md("**Source : Enquête auprès des OR 2025**"))

# Camembert par observatoire (parts ordonnées par fréquence décroissante en pourcentage)
latrine_type %>% 
  filter(Observatory %in% c("Marovoay", "Alaotra"), Type != "Total") %>% 
  arrange(Observatory, desc(Percentage)) %>% 
  ggplot(aes(x = 1, y = Percentage, fill = fct_reorder(Type, -Percentage))) + 
  geom_bar(width = 1, stat = "identity") +
  coord_polar("y") +
  geom_text(aes(label = paste0(Percentage, "%")),
            position = position_stack(vjust = 0.5)) +
  facet_wrap(~Observatory) +
  labs(title = "Types de latrine par observatoire") +
  scale_fill_brewer(palette = "Set3") +   # palette harmonisée
  theme_void() +
  theme(legend.title = element_blank(),
        plot.title = element_text(hjust = 0.5))

```

### Accès à l'eau de source améliorée et à l'électricité

Mode d'approvisionnement en eau
```{r}
# Calcul des modes d'approvisionnement en eau par observatoire
water_access <- res_h %>% 
  mutate(
    h4_factor = haven::as_factor(h4),
    type = as.character(h4_factor),
    type_utf8 = iconv(type, from = "latin1", to = "UTF-8", sub = ""),   # conversion robuste en UTF-8
    Type = gsub("&#39;", "'", type_utf8, fixed = TRUE)                  # remplacement des entités HTML
  ) %>% 
  left_join(res_deb, by = "j5") %>% 
  mutate(
    j0 = as.character(j0),
    Observatory = case_when(
      j0 == "3"  ~ "Marovoay",
      j0 == "21" ~ "Alaotra",
      TRUE       ~ j0
    )
  ) %>% 
  group_by(Observatory, Type) %>% 
  summarise(n = n(), .groups = "drop") %>% 
  group_by(Observatory) %>% 
  mutate(
    Total = sum(n),
    Percentage_raw = 100 * n / Total,
    Percentage = round(Percentage_raw, 1)
  ) %>% 
  ungroup()

# Ajouter les lignes "Total" par observatoire
water_access <- bind_rows(
  water_access,
  water_access %>% 
    group_by(Observatory) %>% 
    summarise(
      Type = "Total",
      n = sum(n),
      Percentage_raw = 100,
      Percentage = 100,
      .groups = "drop"
    )
) %>% 
  arrange(Observatory, desc(n))

# Ajouter une ligne "Total global"
water_access <- bind_rows(
  water_access,
  water_access %>% 
    summarise(
      Observatory = "Total global",
      Type = "Total",
      n = sum(n),
      Percentage_raw = 100,
      Percentage = 100,
      .groups = "drop"
    )
)

# Tableau formaté avec gt (sans colonnes Total et Percentage_raw)
water_access %>% 
  select(Observatory, Type, n, Percentage) %>%   # on garde seulement les colonnes utiles
  arrange(Observatory, desc(Percentage)) %>% 
  gt(rowname_col = "Observatory") %>% 
  tab_header(
    title = "Mode d'approvisionnement en eau par observatoire"
  ) %>% 
  fmt_number(
    columns = c(n),
    sep_mark = " ",
    decimals = 0
  ) %>% 
  fmt_number(
    columns = c(Percentage),
    decimals = 1
  ) %>% 
  cols_label(
    Type = "Type",
    n = "Nombre",
    Percentage = "%"
  ) %>%
  tab_source_note(source_note = md("**Source : Enquête auprès des OR 2025**"))

# Histogramme horizontal en % sans noms d'axes
water_access %>% 
  filter(Type != "Total", Observatory != "Total global") %>% 
  ggplot(aes(x = fct_reorder(Type, Percentage), 
             y = Percentage, 
             fill = Observatory)) +
  geom_col(position = "dodge") +
  coord_flip() +
  geom_text(aes(label = paste0(Percentage, "%")), 
            position = position_dodge(width = 1), 
            hjust = -0.1, size = 3) +
  labs(title = "Modes d'approvisionnement en eau par observatoire",
       x = NULL,   # pas de label pour l'axe X
       y = NULL) + # pas de label pour l'axe Y
  scale_y_continuous(expand = expansion(mult = c(0, 0.1))) +
  theme_minimal() +
  theme(legend.title = element_blank(),
        plot.title = element_text(hjust = 0.5))

```




Mode d'éclairage


### Cuisine

### Energie


### Accès à l'eau
## Niveau de vie


### Equipement

```{r}
res_e <- read_dta("data/res_e.dta") # year, j5 # Equipement module next part
```

Les équipements agricoles sont dans "res_v.dta" avec "e0" uniquement comme variable.

#### Taux de possession des biens de confort courant

#### Equipement agricole des ménages : taux d’équipement et nombre d’outils


### Accès à la communication audiovisuelle et à la télécommunication

#### Accès à la communication audiovisuelle et à la télécommunication par observatoire

#### Accès à la communication audiovisuelle et à la télécommunication par observatoire et selon les caractéristiques des chefs de ménages

Les données de communication sont dans "res_v.dta".

### Epargne et emprunt

```{r}
# Loading savings and loan data
res_pp0 <- read_dta("data/res_pp0.dta") # year, j5 
res_pp <- read_dta("data/res_pp.dta") # year, j5 
```

### Transfert

```{r}
# Loading trasfers data
res_t <- read_dta("data/res_t.dta") # year, j5 
res_t1 <- read_dta("data/res_t1.dta") # year, j5 
res_t2 <- read_dta("data/res_t2.dta") # year, j5 
```

### Revenu
