---
output: html_document
editor_options: 
  chunk_output_type: console
---

# Habitat et niveau de vie
On s'intéresse ici aux conditions d'habitat, aux actifs du ménage et à son accès aux services essentiels.
Nous allons charger les données de l'habitat et niveau de vies.

```{r}
library(tidyverse)
library(haven)
library(dplyr)
library (gt) # Easily create presentation - ready display tables

# Loading observatories data
res_deb <- read_dta("data/res_deb.dta")
# Loading household data
res_m_a <- read_dta("data/res_m_a.dta")
```

## Habitat

```{r}
# Loading habitat data including kitchen (h)
res_h <- read_dta("data/res_h.dta") # year, j5 
```

## Niveau de vie

### Indicateur de confort

```{r}
# Loading indicateur de confort (v), equipement , communication (tm1, ut1, snw), equipement agricole (e0) data
res_v <- read_dta("data/res_v.dta") # year, j5 
```

### Equipement

```{r}
res_e <- read_dta("data/res_e.dta") # year, j5 # Equipement module next part
```

Les équipements agricoles sont dans "res_v.dta" avec "e0" uniquement comme variable.

### Communication

Les données de communication sont dans "res_v.dta".

### Epargne et emprunt

```{r}
# Loading savings and loan data
res_pp0 <- read_dta("data/res_pp0.dta") # year, j5 
res_pp <- read_dta("data/res_pp.dta") # year, j5 
```

### Transfert

```{r}
# Loading trasfers data
res_t <- read_dta("data/res_t.dta") # year, j5 
res_t1 <- read_dta("data/res_t1.dta") # year, j5 
res_t2 <- read_dta("data/res_t2.dta") # year, j5 
```

### Revenu

Les revenus présentés ici sont des revenus annuels par ménage, calculés sur la période de référence (PR) de la campagne 2025. Le revenu total (`revtot`) se décompose en revenu courant (`revcou`) et revenu exceptionnel (`revexcept`).

Le revenu courant agrège sept composantes :

- les **salaires agricoles** (`revsec`) : rémunération du travail salarié agricole ;
- les **salaires non-agricoles** (`revppal`) : rémunération du travail salarié hors agriculture ;
- les **revenus indépendants** (`rev_indep`) : revenus des activités libérales et artisanales non-agricoles ;
- le **revenu net rizicole** (`rev_riz`) : valeur de la production de riz moins les charges (main-d'œuvre, intrants, métayage) — il s'agit du résultat d'exploitation du ménage en tant que producteur ;
- le **revenu net des autres cultures** (`rev_cu`) : même logique pour les cultures non-rizicoles (maraîchage, tubercules, légumineuses, etc.) ;
- le **revenu de l'élevage** (`revel`) : ventes d'animaux et produits d'élevage ;
- la **pêche** (`revpeche`).

Le revenu exceptionnel regroupe les rentes foncières, les autres revenus, le travail HIMO, la décapitalisation et les transferts reçus.

```{r income_compute}
source("utils/calc_incomes_all_years.R")

# Compute incomes for 2025
inc_2025 <- compute_income_year(2025)

# Join with observatory info
res_deb <- read_dta("data/res_deb.dta") |>
  mutate(
    j5 = as.character(j5),
    Observatory = case_when(
      j0 == 3  ~ "Marovoay",
      j0 == 21 ~ "Alaotra",
      TRUE     ~ as.character(j0)
    )
  )

inc <- inc_2025 |>
  left_join(res_deb |> select(j5, Observatory), by = "j5")
```

#### Structure du revenu total

```{r t_revtot_obs}
# Statistiques descriptives du revenu total par observatoire
inc |>
  group_by(Observatory) |>
  summarise(
    `Nb ménages` = n(),
    Moyenne = round(mean(revtot, na.rm = TRUE)),
    Médiane = round(median(revtot, na.rm = TRUE)),
    `Écart-type` = round(sd(revtot, na.rm = TRUE)),
    Minimum = round(min(revtot, na.rm = TRUE)),
    Maximum = round(max(revtot, na.rm = TRUE)),
    .groups = "drop"
  ) |>
  gt() |>
  tab_header(
    title = "Revenu total annuel par ménage et par observatoire (Ar/an)",
    subtitle = "Campagne 2025"
  ) |>
  fmt_number(columns = Moyenne:Maximum, use_seps = TRUE, decimals = 0)
```

#### Décomposition du revenu courant

```{r t_revcou_decomp}
# Décomposition du revenu courant moyen : montants, totaux et pourcentages
decomp <- inc |>
  group_by(Observatory) |>
  summarise(
    `Salaires agricoles` = mean(revsec, na.rm = TRUE),
    `Salaires non-agricoles` = mean(revppal, na.rm = TRUE),
    `Revenus indépendants` = mean(rev_indep, na.rm = TRUE),
    `Revenu net rizicole` = mean(rev_riz, na.rm = TRUE),
    `Revenu net autres cultures` = mean(rev_cu, na.rm = TRUE),
    Élevage = mean(revel, na.rm = TRUE),
    Pêche = mean(revpeche, na.rm = TRUE),
    .groups = "drop"
  ) |>
  pivot_longer(-Observatory, names_to = "Composante", values_to = "Montant") |>
  pivot_wider(names_from = Observatory, values_from = Montant)

# Colonnes numériques (observatoires)
obs_cols <- setdiff(names(decomp), "Composante")

# Totaux par observatoire
totaux <- colSums(decomp[obs_cols])

# Pourcentages par composante
decomp_pct <- decomp |>
  mutate(across(all_of(obs_cols), ~ . / totaux[cur_column()] * 100))

# Ligne Total : montants + 100%
total_montants <- as.list(totaux)
total_pct <- as.list(setNames(rep(100, length(obs_cols)), obs_cols))

decomp_display <- bind_cols(
  decomp,
  decomp_pct |> select(all_of(obs_cols)) |> rename_with(~ paste0(., " (%)"))
)

total_display <- tibble(
  Composante = "Total revenu courant",
  !!!total_montants,
  !!!setNames(total_pct, paste0(names(total_pct), " (%)"))
)

bind_rows(decomp_display, total_display) |>
  gt() |>
  tab_header(
    title = "Décomposition du revenu courant moyen par ménage (Ar/an)",
    subtitle = "Campagne 2025"
  ) |>
  fmt_number(columns = all_of(obs_cols), use_seps = TRUE, decimals = 0) |>
  fmt_number(columns = ends_with("(%)"), decimals = 1) |>
  tab_style(
    style = cell_text(weight = "bold"),
    locations = cells_body(rows = Composante == "Total revenu courant")
  )
```

#### Structure du revenu courant (graphique)

```{r fig_revcou_shares}
#| fig-cap: "Part des composantes dans le revenu courant moyen par observatoire"
#| fig-width: 8
#| fig-height: 5

inc |>
  group_by(Observatory) |>
  summarise(
    `Salaires agricoles` = mean(revsec, na.rm = TRUE),
    `Salaires non-agricoles` = mean(revppal, na.rm = TRUE),
    `Revenus indépendants` = mean(rev_indep, na.rm = TRUE),
    `Revenu net rizicole` = mean(rev_riz, na.rm = TRUE),
    `Revenu net autres cultures` = mean(rev_cu, na.rm = TRUE),
    Élevage = mean(revel, na.rm = TRUE),
    .groups = "drop"
  ) |>
  pivot_longer(-Observatory, names_to = "Composante", values_to = "Montant") |>
  ggplot(aes(x = Observatory, y = Montant, fill = Composante)) +
  geom_col(position = "fill") +
  scale_y_continuous(labels = scales::percent) +
  labs(x = NULL, y = "Part du revenu courant", fill = NULL) +
  theme_minimal()
```

#### Distribution du revenu total

```{r fig_revtot_dist}
#| fig-cap: "Distribution du revenu total par observatoire (échelle log)"
#| fig-width: 8
#| fig-height: 5

inc |>
  filter(revtot > 0) |>
  ggplot(aes(x = revtot, fill = Observatory)) +
  geom_density(alpha = 0.5) +
  scale_x_log10(labels = scales::label_comma()) +
  labs(x = "Revenu total annuel par ménage (Ar, échelle log)", y = "Densité", fill = "Observatoire") +
  theme_minimal()
```

#### Revenu courant et revenu exceptionnel

```{r t_revcou_revexcept}
inc |>
  group_by(Observatory) |>
  summarise(
    `Revenu courant` = round(mean(revcou, na.rm = TRUE)),
    `Revenu exceptionnel` = round(mean(revexcept, na.rm = TRUE)),
    `Revenu total` = round(mean(revtot, na.rm = TRUE)),
    `Part courant (%)` = round(mean(revcou, na.rm = TRUE) / mean(revtot, na.rm = TRUE) * 100, 1),
    .groups = "drop"
  ) |>
  gt() |>
  tab_header(
    title = "Revenu courant et revenu exceptionnel moyens par ménage (Ar/an)",
    subtitle = "Campagne 2025"
  ) |>
  fmt_number(columns = c(`Revenu courant`, `Revenu exceptionnel`, `Revenu total`),
             use_seps = TRUE, decimals = 0)
```

#### Ménages à revenu négatif ou nul

Certains ménages présentent un revenu courant négatif, principalement en raison de charges agricoles supérieures aux produits (mauvaises récoltes, coûts d'intrants élevés).

```{r t_rev_negatif}
inc |>
  group_by(Observatory) |>
  summarise(
    `Nb ménages` = n(),
    `Revenu courant ≤ 0` = sum(revcou <= 0, na.rm = TRUE),
    `% ≤ 0` = round(mean(revcou <= 0, na.rm = TRUE) * 100, 1),
    `Revenu total ≤ 0` = sum(revtot <= 0, na.rm = TRUE),
    .groups = "drop"
  ) |>
  gt() |>
  tab_header(title = "Ménages à revenu courant ou total négatif ou nul")
```

#### Évolution des revenus nominaux depuis 1995

Les observatoires de Marovoay et d'Alaotra disposent de séries longues permettant de suivre l'évolution des revenus sur trois décennies. Les données couvrent 1995–2008 et 2010–2014 pour Marovoay, 1999–2008 et 2010–2014 pour Alaotra, ainsi que la campagne 2025 pour les deux. Les années 2009 et 2015 ne contiennent pas ces observatoires. Le calcul des agrégats est mis en cache dans un fichier intermédiaire (`output/inc_trends_obs.rds`) afin de ne pas retraiter les microdonnées à chaque exécution.

```{r trends_load}
# Charger ou recalculer les tendances agrégées par observatoire
trends_file <- "output/inc_trends_obs.rds"
if (file.exists(trends_file)) {
  trends <- readRDS(trends_file)
} else {
  # Recalcul complet (première exécution uniquement)
  all_inc <- compute_income_all_years(c(1995:2015, 2025))
  
  obs_lookup <- map_dfr(c(1995:2015, 2025), function(yr) {
    f <- paste0("data/ROS_MDG_microdata/", yr, "/res_deb.dta")
    if (!file.exists(f)) return(tibble())
    read_dta(f) |>
      mutate(j5 = as.character(j5), year = yr) |>
      select(j5, year, j0) |>
      distinct(j5, year, .keep_all = TRUE)
  })

  all_obs <- all_inc |>
    left_join(obs_lookup, by = c("j5", "year")) |>
    filter(j0 %in% c(3, 21)) |>
    mutate(Observatory = if_else(j0 == 3, "Marovoay", "Alaotra"))

  trends <- all_obs |>
    group_by(year, Observatory) |>
    summarise(
      n = n(),
      revcou_mean    = mean(revcou, na.rm = TRUE),
      revcou_median  = median(revcou, na.rm = TRUE),
      revexcept_mean = mean(revexcept, na.rm = TRUE),
      revtot_mean    = mean(revtot, na.rm = TRUE),
      revtot_median  = median(revtot, na.rm = TRUE),
      revppal_mean   = mean(revppal, na.rm = TRUE),
      revsec_mean    = mean(revsec, na.rm = TRUE),
      rev_indep_mean = mean(rev_indep, na.rm = TRUE),
      rev_riz_mean   = mean(rev_riz, na.rm = TRUE),
      rev_cu_mean    = mean(rev_cu, na.rm = TRUE),
      revel_mean     = mean(revel, na.rm = TRUE),
      revpeche_mean  = mean(revpeche, na.rm = TRUE),
      .groups = "drop"
    )

  # --- IPC Banque Mondiale (base 2010 = 100) ---
  library(jsonlite)
  wb_raw <- fromJSON(
    "https://api.worldbank.org/v2/country/MDG/indicator/FP.CPI.TOTL?date=1995:2025&format=json&per_page=50"
  )
  cpi_wb <- tibble(
    year = as.integer(wb_raw[[2]]$date),
    cpi  = as.numeric(wb_raw[[2]]$value)
  ) |> filter(!is.na(cpi)) |> arrange(year)

  # Extrapolation 2024-2025 (~9 % par an)
  cpi_full <- bind_rows(
    cpi_wb,
    tibble(year = 2024L, cpi = cpi_wb$cpi[cpi_wb$year == 2023] * 1.09),
    tibble(year = 2025L, cpi = cpi_wb$cpi[cpi_wb$year == 2023] * 1.09^2)
  )

  # Déflation
  trends <- trends |>
    left_join(cpi_full, by = "year") |>
    mutate(
      deflator       = cpi / 100,
      revcou_real    = revcou_mean / deflator,
      revtot_real    = revtot_mean / deflator,
      revexcept_real = revexcept_mean / deflator,
      revppal_real   = revppal_mean / deflator,
      revsec_real    = revsec_mean / deflator,
      rev_indep_real = rev_indep_mean / deflator,
      rev_riz_real   = rev_riz_mean / deflator,
      rev_cu_real    = rev_cu_mean / deflator,
      revel_real     = revel_mean / deflator,
      revpeche_real  = revpeche_mean / deflator
    )

  saveRDS(trends, trends_file)
}

# Déflation par le prix du paddy (propre à chaque observatoire)
# Rebase : paddy 2010 = 1 par observatoire
paddy_base_2010 <- trends |>
  filter(year == 2010) |>
  select(Observatory, paddy_base = prix_paddy_median)

trends <- trends |>
  left_join(paddy_base_2010, by = "Observatory") |>
  mutate(
    deflator_paddy  = prix_paddy_median / paddy_base,
    revtot_paddy    = revtot_mean / deflator_paddy,
    revcou_paddy    = revcou_mean / deflator_paddy,
    revexcept_paddy = revexcept_mean / deflator_paddy
  ) |>
  select(-paddy_base)

# Sous-ensembles pour le style des lignes
trends_solid <- trends |> filter(year <= 2014)
trends_gap   <- trends |> filter(year >= 2014)
```

```{r fig_trends_revtot}
#| fig-cap: "Évolution du revenu total moyen par ménage (Ar courants)"
#| fig-width: 9
#| fig-height: 5

ggplot(mapping = aes(x = year, y = revtot_mean, colour = Observatory)) +
  geom_line(data = trends_solid, linewidth = 0.8) +
  geom_line(data = trends_gap, linewidth = 0.8, linetype = "31") +
  geom_point(data = trends, size = 2) +
  geom_line(data = tibble(year = NA_real_, revtot_mean = NA_real_),
            aes(linetype = "Sans enquête"), colour = "black", linewidth = 0.8) +
  scale_linetype_manual(values = c("Sans enquête" = "31")) +
  scale_x_continuous(breaks = seq(1995, 2025, 5)) +
  scale_y_continuous(labels = scales::label_comma()) +
  labs(
    x = NULL, y = "Revenu total moyen (Ar/ménage/an)",
    colour = "Observatoire", linetype = NULL
  ) +
  theme_minimal()
```

```{r fig_trends_revcou}
#| fig-cap: "Évolution du revenu courant moyen par ménage (Ar courants)"
#| fig-width: 9
#| fig-height: 5

ggplot(mapping = aes(x = year, y = revcou_mean, colour = Observatory)) +
  geom_line(data = trends_solid, linewidth = 0.8) +
  geom_line(data = trends_gap, linewidth = 0.8, linetype = "31") +
  geom_point(data = trends, size = 2) +
  geom_line(data = tibble(year = NA_real_, revcou_mean = NA_real_),
            aes(linetype = "Sans enquête"), colour = "black", linewidth = 0.8) +
  scale_linetype_manual(values = c("Sans enquête" = "31")) +
  scale_x_continuous(breaks = seq(1995, 2025, 5)) +
  scale_y_continuous(labels = scales::label_comma()) +
  labs(
    x = NULL, y = "Revenu courant moyen (Ar/ménage/an)",
    colour = "Observatoire", linetype = NULL
  ) +
  theme_minimal()
```

```{r fig_trends_decomp}
#| fig-cap: "Évolution des composantes du revenu courant moyen (Ar courants)"
#| fig-width: 10
#| fig-height: 6

trends |>
  select(year, Observatory,
         `Salaires agricoles` = revsec_mean,
         `Salaires non-agricoles` = revppal_mean,
         `Revenus indépendants` = rev_indep_mean,
         `Revenu net rizicole` = rev_riz_mean,
         `Revenu net autres cultures` = rev_cu_mean,
         Élevage = revel_mean,
         Pêche = revpeche_mean) |>
  pivot_longer(-c(year, Observatory), names_to = "Composante", values_to = "Montant") |>
  ggplot(aes(x = year, y = Montant, fill = Composante)) +
  geom_area() +
  geom_rect(data = tibble(xmin = 2015, xmax = 2024, ymin = -Inf, ymax = Inf),
            aes(xmin = xmin, xmax = xmax, ymin = ymin, ymax = ymax,
                x = NULL, y = NULL, fill = "Sans enquête"),
            inherit.aes = FALSE, alpha = 0.45) +
  scale_fill_manual(
    values = c(
      "Salaires agricoles" = scales::hue_pal()(7)[1],
      "Salaires non-agricoles" = scales::hue_pal()(7)[2],
      "Revenus indépendants" = scales::hue_pal()(7)[3],
      "Revenu net rizicole" = scales::hue_pal()(7)[4],
      "Revenu net autres cultures" = scales::hue_pal()(7)[5],
      "Élevage" = scales::hue_pal()(7)[6],
      "Pêche" = scales::hue_pal()(7)[7],
      "Sans enquête" = "white"
    )
  ) +
  facet_wrap(~ Observatory) +
  scale_x_continuous(breaks = seq(1995, 2025, 5)) +
  scale_y_continuous(labels = scales::label_comma()) +
  labs(x = NULL, y = "Revenu courant moyen (Ar/ménage/an)", fill = NULL) +
  guides(fill = guide_legend(override.aes = list(
    fill = c(scales::hue_pal()(7), "grey70")
  ))) +
  theme_minimal() +
  theme(legend.position = "bottom")
```

#### Revenus réels : déflation et indices de prix

La comparaison des revenus sur longue période nécessite de tenir compte de l'inflation. Nous utilisons ici l'**IPC national** publié par la Banque Mondiale (indicateur `FP.CPI.TOTL`, base 2010 = 100). Cet indice est calculé à partir d'un panier de consommation urbain (principalement Antananarivo et quelques capitales provinciales) ; il ne reflète donc qu'imparfaitement l'évolution des prix en milieu rural. Pour 2024–2025, non encore publiés par la Banque Mondiale, l'IPC est extrapolé à +9 % par an.

::: {.callout-note}
Une prochaine version de ce rapport intégrera un IPC régional (Boeny pour Marovoay, Alaotra-Mangoro pour Alaotra), extrait des séries de l'INSTAT ou des enquêtes EPM, afin de mieux capter l'inflation locale.
:::

```{r fig_ipc_national}
#| fig-cap: "Évolution de l'IPC national Madagascar (base 2010 = 100)"
#| fig-width: 9
#| fig-height: 4

# Reconstituer la série IPC complète à partir des données en cache
cpi_series <- trends |>
  distinct(year, cpi) |>
  filter(!is.na(cpi)) |>
  arrange(year)

cpi_series |>
  ggplot(aes(x = year, y = cpi)) +
  geom_line(linewidth = 0.8) +
  geom_point(size = 2) +
  geom_hline(yintercept = 100, linetype = "dashed", colour = "grey50") +
  annotate("text", x = 2011, y = 105, label = "Base 2010 = 100",
           hjust = 0, size = 3, colour = "grey40") +
  scale_x_continuous(breaks = seq(1995, 2025, 5)) +
  labs(x = NULL, y = "IPC national (base 2010 = 100)") +
  theme_minimal()
```

#### Prix médian du paddy et comparaison avec l'IPC

Le prix de vente médian du paddy, calculé à partir des ventes déclarées par les ménages (`dc24` dans `res_dc21`), fournit un indicateur complémentaire de l'inflation locale. Le riz étant le bien central de ces économies rurales, son évolution est comparée ci-dessous à l'IPC national (les deux rebassés à 100 en 2010).

```{r fig_trends_paddy}
#| fig-cap: "Évolution du prix médian du paddy (Ar/kg)"
#| fig-width: 9
#| fig-height: 5

ggplot(trends, aes(x = year, y = prix_paddy_median, colour = Observatory)) +
  geom_line(data = trends_solid, aes(y = prix_paddy_median), linewidth = 0.8) +
  geom_line(data = trends_gap, aes(y = prix_paddy_median), linewidth = 0.8, linetype = "31") +
  geom_point(size = 2) +
  geom_line(data = tibble(year = NA_real_, prix_paddy_median = NA_real_),
            aes(linetype = "Sans enquête"), colour = "black", linewidth = 0.8) +
  scale_linetype_manual(values = c("Sans enquête" = "31")) +
  scale_x_continuous(breaks = seq(1995, 2025, 5)) +
  scale_y_continuous(labels = scales::label_comma()) +
  labs(
    x = NULL, y = "Prix médian du paddy (Ar/kg)",
    colour = "Observatoire", linetype = NULL
  ) +
  theme_minimal()
```

```{r fig_ipc_vs_paddy}
#| fig-cap: "Comparaison de l'IPC national et de l'indice du prix du paddy (base 100 en 2010)"
#| fig-width: 9
#| fig-height: 5

# Rebase paddy price to 100 in 2010 per observatory
paddy_2010 <- trends |>
  filter(year == 2010) |>
  select(Observatory, paddy_base = prix_paddy_median)

index_paddy <- trends |>
  left_join(paddy_2010, by = "Observatory") |>
  mutate(indice_paddy = prix_paddy_median / paddy_base * 100) |>
  select(year, Observatory, indice_paddy)

# IPC rebased (already base 2010 = 100)
index_cpi <- cpi_series |>
  mutate(Indicateur = "IPC national") |>
  rename(indice = cpi)

# Combine
index_all <- index_paddy |>
  mutate(Indicateur = paste0("Prix paddy ", Observatory)) |>
  rename(indice = indice_paddy) |>
  select(year, Indicateur, indice) |>
  bind_rows(index_cpi)

index_all |>
  ggplot(aes(x = year, y = indice, colour = Indicateur)) +
  geom_line(linewidth = 0.8) +
  geom_point(size = 1.5) +
  geom_hline(yintercept = 100, linetype = "dashed", colour = "grey50") +
  scale_x_continuous(breaks = seq(1995, 2025, 5)) +
  labs(
    x = NULL, y = "Indice (base 100 en 2010)",
    colour = NULL
  ) +
  theme_minimal()
```

#### Revenus réels (déflatés par l'IPC national)

Les revenus nominaux sont convertis en Ariary constants (base 2010) en divisant par l'IPC national. Ceci permet d'évaluer l'évolution du pouvoir d'achat, sous réserve des limites du déflateur urbain.

```{r fig_trends_revtot_real}
#| fig-cap: "Évolution du revenu total réel moyen par ménage (déflaté par l'IPC national, Ar constants 2010)"
#| fig-width: 9
#| fig-height: 5

ggplot(mapping = aes(x = year, y = revtot_real, colour = Observatory)) +
  geom_line(data = trends_solid, linewidth = 0.8) +
  geom_line(data = trends_gap, linewidth = 0.8, linetype = "31") +
  geom_point(data = trends, size = 2) +
  geom_line(data = tibble(year = NA_real_, revtot_real = NA_real_),
            aes(linetype = "Sans enquête"), colour = "black", linewidth = 0.8) +
  scale_linetype_manual(values = c("Sans enquête" = "31")) +
  scale_x_continuous(breaks = seq(1995, 2025, 5)) +
  scale_y_continuous(labels = scales::label_comma()) +
  labs(
    x = NULL, y = "Revenu total réel moyen (Ar constants 2010/ménage/an)",
    colour = "Observatoire", linetype = NULL
  ) +
  theme_minimal()
```

```{r fig_trends_revcou_real}
#| fig-cap: "Évolution du revenu courant réel moyen par ménage (déflaté par l'IPC national, Ar constants 2010)"
#| fig-width: 9
#| fig-height: 5

ggplot(mapping = aes(x = year, y = revcou_real, colour = Observatory)) +
  geom_line(data = trends_solid, linewidth = 0.8) +
  geom_line(data = trends_gap, linewidth = 0.8, linetype = "31") +
  geom_point(data = trends, size = 2) +
  geom_line(data = tibble(year = NA_real_, revcou_real = NA_real_),
            aes(linetype = "Sans enquête"), colour = "black", linewidth = 0.8) +
  scale_linetype_manual(values = c("Sans enquête" = "31")) +
  scale_x_continuous(breaks = seq(1995, 2025, 5)) +
  scale_y_continuous(labels = scales::label_comma()) +
  labs(
    x = NULL, y = "Revenu courant réel moyen (Ar constants 2010/ménage/an)",
    colour = "Observatoire", linetype = NULL
  ) +
  theme_minimal()
```

#### Revenus réels (déflatés par le prix du paddy)

Le prix du paddy, produit central de ces économies rizicoles, offre un déflateur alternatif plus proche de la réalité locale que l'IPC national. Les revenus sont ici exprimés en équivalent-paddy à prix 2010, c'est-à-dire divisés par l'indice du prix médian du paddy de chaque observatoire (base 2010 = 1). Ce déflateur est propre à chaque observatoire, contrairement à l'IPC national appliqué uniformément.

```{r fig_trends_revtot_paddy}
#| fig-cap: "Évolution du revenu total réel moyen par ménage (déflaté par le prix du paddy, Ar constants 2010)"
#| fig-width: 9
#| fig-height: 5

ggplot(mapping = aes(x = year, y = revtot_paddy, colour = Observatory)) +
  geom_line(data = trends_solid, linewidth = 0.8) +
  geom_line(data = trends_gap, linewidth = 0.8, linetype = "31") +
  geom_point(data = trends, size = 2) +
  geom_line(data = tibble(year = NA_real_, revtot_paddy = NA_real_),
            aes(linetype = "Sans enquête"), colour = "black", linewidth = 0.8) +
  scale_linetype_manual(values = c("Sans enquête" = "31")) +
  scale_x_continuous(breaks = seq(1995, 2025, 5)) +
  scale_y_continuous(labels = scales::label_comma()) +
  labs(
    x = NULL, y = "Revenu total réel moyen (Ar constants paddy 2010/ménage/an)",
    colour = "Observatoire", linetype = NULL
  ) +
  theme_minimal()
```

```{r fig_trends_revcou_paddy}
#| fig-cap: "Évolution du revenu courant réel moyen par ménage (déflaté par le prix du paddy, Ar constants 2010)"
#| fig-width: 9
#| fig-height: 5

ggplot(mapping = aes(x = year, y = revcou_paddy, colour = Observatory)) +
  geom_line(data = trends_solid, linewidth = 0.8) +
  geom_line(data = trends_gap, linewidth = 0.8, linetype = "31") +
  geom_point(data = trends, size = 2) +
  geom_line(data = tibble(year = NA_real_, revcou_paddy = NA_real_),
            aes(linetype = "Sans enquête"), colour = "black", linewidth = 0.8) +
  scale_linetype_manual(values = c("Sans enquête" = "31")) +
  scale_x_continuous(breaks = seq(1995, 2025, 5)) +
  scale_y_continuous(labels = scales::label_comma()) +
  labs(
    x = NULL, y = "Revenu courant réel moyen (Ar constants paddy 2010/ménage/an)",
    colour = "Observatoire", linetype = NULL
  ) +
  theme_minimal()
```
