---
output: html_document
editor_options: 
  chunk_output_type: console
---

# Foncier

Ce chapitre analyse la situation foncière des ménages des observatoires d'Alaotra et de Marovoay : patrimoine foncier possédé, parcelles exploitées sans en être propriétaire, cessions à des tiers, sécurisation foncière, et satisfaction des ménages par rapport à leur dotation en terre.

```{r setup_foncier}
#| include: false
library(tidyverse)
library(haven)
library(labelled)
library(gt)
library(scales)

# --- Données de base ---
res_deb <- read_dta("data/res_deb.dta") |>
  mutate(
    j5 = as.character(j5),
    j0 = as.character(j0),
    Observatory = case_when(
      j0 == "3"  ~ "Marovoay",
      j0 == "21" ~ "Alaotra",
      TRUE       ~ j0
    )
  )

add_obs <- function(df) {
  df |>
    mutate(j5 = as.character(j5)) |>
    left_join(res_deb |> select(j5, Observatory), by = "j5")
}

n_men <- nrow(res_deb)

safe_to_char <- function(x) {
  out <- labelled::to_character(x)
  out <- as.character(out)
  Encoding(out[!is.na(out)]) <- "latin1"
  iconv(out, from = "latin1", to = "UTF-8", sub = "?")
}

# --- Données foncières ---
res_fr30  <- read_dta("data/res_fr30.dta")  |> add_obs()
res_fr30a <- read_dta("data/res_fr30a.dta") |> add_obs()
res_fr33  <- read_dta("data/res_fr33.dta")  |> add_obs()
res_fr34  <- read_dta("data/res_fr34.dta")  |> add_obs()

# Labels communs
type_labs <- c(
  "1" = "Rizière", "2" = "Champs", "3" = "Terrain boisé",
  "4" = "Culture pérenne", "9" = "Autre"
)

loc_labs <- c(
  "1" = "Plaine", "2" = "Tanety", "3" = "Bas-fonds",
  "4" = "Baiboho", "9" = "Autre"
)

irrig_labs <- c(
  "1" = "Réseau aménagé", "2" = "Réseau traditionnel",
  "3" = "Sans irrigation (diguette)", "4" = "Sans irrigation",
  "5" = "Motopompe"
)

fv_labs <- c(
  "1" = "Prêt", "2" = "Location", "3" = "Métayage",
  "4" = "Mise en gage", "9" = "Autre"
)
```


## Patrimoine foncier {#sec-patrimoine}

### Nombre de parcelles possédées

Sur les `r n_men` ménages enquêtés, `r sum(res_fr30a$fr30a == 0, na.rm = TRUE)` ne possèdent aucune parcelle. Les ménages propriétaires possèdent en moyenne un peu plus de deux parcelles.

```{r}
#| label: fig-nb-parcelles
#| fig-cap: "Distribution du nombre de parcelles possédées par ménage"
#| fig-width: 8
#| fig-height: 5

res_fr30a |>
  filter(!is.na(fr30a)) |>
  ggplot(aes(x = fr30a, fill = Observatory)) +
  geom_histogram(position = "dodge", binwidth = 1) +
  labs(x = "Nombre de parcelles possédées", y = "Nombre de ménages", fill = "Observatoire") +
  theme_minimal(base_size = 12) +
  theme(legend.position = "top")
```

```{r}
#| label: tbl-parcelles-stats
#| tbl-cap: "Statistiques sur le patrimoine foncier possédé"

fr30_data <- res_fr30 |> filter(!is.na(fr30c))

bind_rows(
  fr30_data |>
    count(j5, Observatory) |>
    summarise(
      Moyenne = round(mean(n), 1),
      Mediane = median(n),
      .by = Observatory
    ) |>
    pivot_longer(-Observatory, names_to = "Stat", values_to = "val") |>
    pivot_wider(names_from = Observatory, values_from = val) |>
    mutate(Indicateur = "Nb parcelles / ménage", .before = 1),

  fr30_data |>
    filter(!is.na(fr30d)) |>
    summarise(
      Moyenne = round(mean(fr30d), 1),
      Mediane = round(median(fr30d), 1),
      .by = Observatory
    ) |>
    pivot_longer(-Observatory, names_to = "Stat", values_to = "val") |>
    pivot_wider(names_from = Observatory, values_from = val) |>
    mutate(Indicateur = "Superficie / parcelle (ares)", .before = 1),

  fr30_data |>
    summarise(sup = sum(fr30d, na.rm = TRUE), .by = c(j5, Observatory)) |>
    summarise(
      Moyenne = round(mean(sup), 1),
      Mediane = round(median(sup), 1),
      .by = Observatory
    ) |>
    pivot_longer(-Observatory, names_to = "Stat", values_to = "val") |>
    pivot_wider(names_from = Observatory, values_from = val) |>
    mutate(Indicateur = "Superficie totale / ménage (ares)", .before = 1)
) |>
  gt() |>
  tab_header(title = "Patrimoine foncier des ménages propriétaires")
```

### Type et localisation des parcelles possédées

```{r}
#| label: fig-type-parcelle
#| fig-cap: "Type des parcelles possédées"
#| fig-width: 9
#| fig-height: 5

fr30_data |>
  mutate(Type = factor(as.character(fr30c), levels = names(type_labs), labels = type_labs)) |>
  count(Observatory, Type) |>
  mutate(pct = n / sum(n) * 100, .by = Observatory) |>
  ggplot(aes(x = reorder(Type, pct), y = pct, fill = Observatory)) +
  geom_col(position = "dodge") +
  coord_flip() +
  labs(x = NULL, y = "% des parcelles", fill = "Observatoire") +
  theme_minimal(base_size = 12) +
  theme(legend.position = "top")
```

```{r}
#| label: fig-localisation-parcelle
#| fig-cap: "Localisation des parcelles possédées"
#| fig-width: 9
#| fig-height: 5

fr30_data |>
  filter(!is.na(fr30e)) |>
  mutate(Localisation = factor(as.character(fr30e), levels = names(loc_labs), labels = loc_labs)) |>
  count(Observatory, Localisation) |>
  mutate(pct = n / sum(n) * 100, .by = Observatory) |>
  ggplot(aes(x = reorder(Localisation, pct), y = pct, fill = Observatory)) +
  geom_col(position = "dodge") +
  coord_flip() +
  labs(x = NULL, y = "% des parcelles", fill = "Observatoire") +
  theme_minimal(base_size = 12) +
  theme(legend.position = "top")
```

### Irrigation des parcelles possédées

```{r}
#| label: fig-irrigation-possedee
#| fig-cap: "Mode d'irrigation des parcelles possédées"
#| fig-width: 10
#| fig-height: 5

fr30_data |>
  filter(!is.na(fr30f)) |>
  mutate(Irrigation = factor(as.character(fr30f), levels = names(irrig_labs), labels = irrig_labs)) |>
  count(Observatory, Irrigation) |>
  mutate(pct = n / sum(n) * 100, .by = Observatory) |>
  ggplot(aes(x = reorder(Irrigation, pct), y = pct, fill = Observatory)) +
  geom_col(position = "dodge") +
  coord_flip() +
  labs(x = NULL, y = "% des parcelles", fill = "Observatoire") +
  theme_minimal(base_size = 12) +
  theme(legend.position = "top")
```

### Mode d'acquisition et ancienneté

```{r}
#| label: fig-acquisition
#| fig-cap: "Mode d'acquisition des parcelles possédées"
#| fig-width: 10
#| fig-height: 5

acq_labs <- c(
  "11" = "Achat", "13" = "Don", "15" = "Mise en valeur",
  "21" = "Héritage (partage définitif)", "22" = "Héritage (partage non définitif)",
  "23" = "Héritage tournant"
)

fr30_data |>
  filter(!is.na(fr30h)) |>
  mutate(Acquisition = factor(as.character(fr30h), levels = names(acq_labs), labels = acq_labs)) |>
  count(Observatory, Acquisition) |>
  mutate(pct = n / sum(n) * 100, .by = Observatory) |>
  ggplot(aes(x = reorder(Acquisition, pct), y = pct, fill = Observatory)) +
  geom_col(position = "dodge") +
  coord_flip() +
  labs(x = NULL, y = "% des parcelles", fill = "Observatoire") +
  theme_minimal(base_size = 12) +
  theme(legend.position = "top")
```

```{r}
#| label: fig-anciennete
#| fig-cap: "Ancienneté de possession des parcelles"
#| fig-width: 9
#| fig-height: 5

anc_labs <- c(
  "1" = "Avant 1970", "2" = "Années 1970", "3" = "Années 1980",
  "4" = "Années 1990", "5" = "Années 2000", "6" = "Années 2010",
  "8" = "Ne se rappelle pas"
)

fr30_data |>
  filter(!is.na(fr30g)) |>
  mutate(Periode = factor(as.character(fr30g), levels = names(anc_labs), labels = anc_labs)) |>
  count(Observatory, Periode) |>
  mutate(pct = n / sum(n) * 100, .by = Observatory) |>
  ggplot(aes(x = Periode, y = pct, fill = Observatory)) +
  geom_col(position = "dodge") +
  labs(x = NULL, y = "% des parcelles", fill = "Observatoire") +
  theme_minimal(base_size = 12) +
  theme(legend.position = "top", axis.text.x = element_text(angle = 30, hjust = 1))
```

### Propriétaire dans le ménage

```{r}
#| label: fig-proprietaire
#| fig-cap: "Qui dans le ménage est propriétaire de la parcelle"
#| fig-width: 10
#| fig-height: 5

prop_labs <- c(
  "0" = "Tous les membres", "1" = "Chef de ménage", "2" = "Conjoint",
  "3" = "Chef et conjoint", "41" = "Parents du chef", "42" = "Parents du conjoint",
  "81" = "Indivision (chef)", "82" = "Indivision (conjoint)", "99" = "Autre"
)

fr30_data |>
  filter(!is.na(fr30i)) |>
  mutate(
    fr30i_chr = as.character(fr30i),
    Proprietaire = if_else(
      fr30i_chr %in% names(prop_labs),
      prop_labs[fr30i_chr],
      "Autre"
    )
  ) |>
  count(Observatory, Proprietaire) |>
  mutate(pct = n / sum(n) * 100, .by = Observatory) |>
  filter(pct >= 1) |>
  ggplot(aes(x = reorder(Proprietaire, pct), y = pct, fill = Observatory)) +
  geom_col(position = "dodge") +
  coord_flip() +
  labs(x = NULL, y = "% des parcelles", fill = "Observatoire") +
  theme_minimal(base_size = 12) +
  theme(legend.position = "top")
```


## Sécurisation foncière {#sec-securisation}

La sécurisation foncière est un enjeu majeur à Madagascar. Les ménages peuvent détenir un titre foncier, un certificat foncier (délivré par le guichet foncier communal), ou divers documents informels.

```{r}
#| label: tbl-securisation
#| tbl-cap: "Sécurisation foncière des parcelles possédées"

sec_data <- fr30_data |>
  mutate(
    Titre = if_else(fr30j == 1, "Oui", "Non"),
    Certificat = if_else(fr30l == 1, "Oui", "Non")
  )

titre_pct <- sec_data |>
  filter(!is.na(Titre)) |>
  count(Observatory, Titre) |>
  mutate(pct = round(n / sum(n) * 100, 1), .by = Observatory) |>
  filter(Titre == "Oui") |>
  select(Observatory, pct) |>
  pivot_wider(names_from = Observatory, values_from = pct) |>
  mutate(Document = "Titre foncier", .before = 1)

cert_pct <- sec_data |>
  filter(!is.na(Certificat)) |>
  count(Observatory, Certificat) |>
  mutate(pct = round(n / sum(n) * 100, 1), .by = Observatory) |>
  filter(Certificat == "Oui") |>
  select(Observatory, pct) |>
  pivot_wider(names_from = Observatory, values_from = pct) |>
  mutate(Document = "Certificat foncier", .before = 1)

bind_rows(titre_pct, cert_pct) |>
  gt() |>
  tab_header(title = "% des parcelles disposant d'un document de sécurisation") |>
  cols_label(Alaotra = "Alaotra (%)", Marovoay = "Marovoay (%)")
```

```{r}
#| label: fig-papiers
#| fig-cap: "Autres documents prouvant la possession"
#| fig-width: 10
#| fig-height: 5

papier_labs <- c(
  "1" = "Aucun document", "2" = "Taratasy non visé",
  "3" = "Bokimpianakaviana", "4" = "Taratasy visa Fokontany",
  "5" = "Visa Mairie", "6" = "Visa Arrondissement", "9" = "Autre"
)

fr30_data |>
  filter(!is.na(fr30n)) |>
  mutate(Papier = factor(as.character(fr30n), levels = names(papier_labs), labels = papier_labs)) |>
  count(Observatory, Papier) |>
  mutate(pct = n / sum(n) * 100, .by = Observatory) |>
  ggplot(aes(x = reorder(Papier, pct), y = pct, fill = Observatory)) +
  geom_col(position = "dodge") +
  coord_flip() +
  labs(x = NULL, y = "% des parcelles", fill = "Observatoire") +
  theme_minimal(base_size = 12) +
  theme(legend.position = "top")
```


## Parcelles cédées à des tiers {#sec-cessions}

Les ménages propriétaires peuvent céder certaines de leurs parcelles à d'autres exploitants, sous forme de prêt, location, métayage ou mise en gage.

```{r}
#| label: tbl-cession-pratique
#| tbl-cap: "Ménages cédant des parcelles à des tiers"

res_fr30a |>
  filter(!is.na(fr33a)) |>
  summarise(
    `Nb ménages` = n(),
    `Cèdent (nb)` = sum(fr33a == 1, na.rm = TRUE),
    `Cèdent (%)` = round(sum(fr33a == 1, na.rm = TRUE) / n() * 100, 1),
    .by = Observatory
  ) |>
  bind_rows(
    res_fr30a |>
      filter(!is.na(fr33a)) |>
      summarise(
        Observatory = "Total",
        `Nb ménages` = n(),
        `Cèdent (nb)` = sum(fr33a == 1, na.rm = TRUE),
        `Cèdent (%)` = round(sum(fr33a == 1, na.rm = TRUE) / n() * 100, 1)
      )
  ) |>
  gt() |>
  tab_header(title = "Ménages cédant des parcelles à des tiers")
```

```{r}
#| label: fig-mode-cession
#| fig-cap: "Mode de faire-valoir des parcelles cédées"
#| fig-width: 9
#| fig-height: 5

fr33_data <- res_fr33 |> filter(!is.na(fr33gc))

fr33_data |>
  mutate(Mode = factor(as.character(fr33gc), levels = names(fv_labs), labels = fv_labs)) |>
  count(Observatory, Mode) |>
  mutate(pct = n / sum(n) * 100, .by = Observatory) |>
  ggplot(aes(x = reorder(Mode, pct), y = pct, fill = Observatory)) +
  geom_col(position = "dodge") +
  coord_flip() +
  labs(x = NULL, y = "% des parcelles cédées", fill = "Observatoire") +
  theme_minimal(base_size = 12) +
  theme(legend.position = "top")
```

```{r}
#| label: fig-motif-cession
#| fig-cap: "Motif de la cession de parcelles"
#| fig-width: 10
#| fig-height: 6

fr33_data |>
  filter(!is.na(fr33h)) |>
  mutate(Motif = safe_to_char(fr33h)) |>
  mutate(Motif = str_trunc(Motif, 45)) |>
  count(Observatory, Motif) |>
  mutate(pct = n / sum(n) * 100, .by = Observatory) |>
  ggplot(aes(x = reorder(Motif, pct), y = pct, fill = Observatory)) +
  geom_col(position = "dodge") +
  coord_flip() +
  labs(x = NULL, y = "% des parcelles cédées", fill = "Observatoire") +
  theme_minimal(base_size = 12) +
  theme(legend.position = "top")
```

```{r}
#| label: fig-cedee-a-qui
#| fig-cap: "À qui la parcelle est-elle cédée"
#| fig-width: 10
#| fig-height: 5

fr33_data |>
  filter(!is.na(fr33k)) |>
  mutate(Destinataire = safe_to_char(fr33k)) |>
  mutate(Destinataire = str_trunc(Destinataire, 40)) |>
  count(Observatory, Destinataire) |>
  mutate(pct = n / sum(n) * 100, .by = Observatory) |>
  ggplot(aes(x = reorder(Destinataire, pct), y = pct, fill = Observatory)) +
  geom_col(position = "dodge") +
  coord_flip() +
  labs(x = NULL, y = "% des parcelles cédées", fill = "Observatoire") +
  theme_minimal(base_size = 12) +
  theme(legend.position = "top")
```


## Parcelles exploitées non possédées {#sec-exploitees}

En plus de leurs propres parcelles, de nombreux ménages exploitent des terres appartenant à d'autres propriétaires.

```{r}
#| label: tbl-exploitation-autres
#| tbl-cap: "Ménages exploitant des parcelles non possédées"

res_fr30a |>
  filter(!is.na(fr34a)) |>
  summarise(
    `Nb ménages` = n(),
    `Exploitent (nb)` = sum(fr34a == 1, na.rm = TRUE),
    `Exploitent (%)` = round(sum(fr34a == 1, na.rm = TRUE) / n() * 100, 1),
    .by = Observatory
  ) |>
  bind_rows(
    res_fr30a |>
      filter(!is.na(fr34a)) |>
      summarise(
        Observatory = "Total",
        `Nb ménages` = n(),
        `Exploitent (nb)` = sum(fr34a == 1, na.rm = TRUE),
        `Exploitent (%)` = round(sum(fr34a == 1, na.rm = TRUE) / n() * 100, 1)
      )
  ) |>
  gt() |>
  tab_header(title = "Ménages exploitant des parcelles d'autrui")
```

```{r}
#| label: fig-type-exploitee
#| fig-cap: "Type des parcelles exploitées (non possédées)"
#| fig-width: 9
#| fig-height: 5

fr34_data <- res_fr34 |> filter(!is.na(fr30c1))

fr34_data |>
  mutate(Type = factor(as.character(fr30c1), levels = names(type_labs), labels = type_labs)) |>
  count(Observatory, Type) |>
  mutate(pct = n / sum(n) * 100, .by = Observatory) |>
  ggplot(aes(x = reorder(Type, pct), y = pct, fill = Observatory)) +
  geom_col(position = "dodge") +
  coord_flip() +
  labs(x = NULL, y = "% des parcelles", fill = "Observatoire") +
  theme_minimal(base_size = 12) +
  theme(legend.position = "top")
```

```{r}
#| label: fig-fv-exploitee
#| fig-cap: "Mode de faire-valoir des parcelles exploitées"
#| fig-width: 9
#| fig-height: 5

fr34_data |>
  filter(!is.na(fr34g)) |>
  mutate(Mode = factor(as.character(fr34g), levels = names(fv_labs), labels = fv_labs)) |>
  count(Observatory, Mode) |>
  mutate(pct = n / sum(n) * 100, .by = Observatory) |>
  ggplot(aes(x = reorder(Mode, pct), y = pct, fill = Observatory)) +
  geom_col(position = "dodge") +
  coord_flip() +
  labs(x = NULL, y = "% des parcelles exploitées", fill = "Observatoire") +
  theme_minimal(base_size = 12) +
  theme(legend.position = "top")
```

```{r}
#| label: fig-proprietaire-exploitee
#| fig-cap: "Propriétaire des parcelles exploitées"
#| fig-width: 10
#| fig-height: 6

fr34_data |>
  filter(!is.na(fr34k)) |>
  mutate(Proprietaire = safe_to_char(fr34k)) |>
  mutate(Proprietaire = str_trunc(Proprietaire, 40)) |>
  count(Observatory, Proprietaire) |>
  mutate(pct = n / sum(n) * 100, .by = Observatory) |>
  ggplot(aes(x = reorder(Proprietaire, pct), y = pct, fill = Observatory)) +
  geom_col(position = "dodge") +
  coord_flip() +
  labs(x = NULL, y = "% des parcelles exploitées", fill = "Observatoire") +
  theme_minimal(base_size = 12) +
  theme(legend.position = "top")
```

```{r}
#| label: fig-irrigation-exploitee
#| fig-cap: "Mode d'irrigation des parcelles exploitées"
#| fig-width: 10
#| fig-height: 5

fr34_data |>
  filter(!is.na(fr34f)) |>
  mutate(Irrigation = factor(as.character(fr34f), levels = names(irrig_labs), labels = irrig_labs)) |>
  count(Observatory, Irrigation) |>
  mutate(pct = n / sum(n) * 100, .by = Observatory) |>
  ggplot(aes(x = reorder(Irrigation, pct), y = pct, fill = Observatory)) +
  geom_col(position = "dodge") +
  coord_flip() +
  labs(x = NULL, y = "% des parcelles exploitées", fill = "Observatoire") +
  theme_minimal(base_size = 12) +
  theme(legend.position = "top")
```

```{r}
#| label: tbl-rente-exploitee
#| tbl-cap: "Rentes versées pour les parcelles exploitées"

fr34_data |>
  filter(!is.na(fr34g)) |>
  mutate(Mode = factor(as.character(fr34g), levels = names(fv_labs), labels = fv_labs)) |>
  summarise(
    `Nb parcelles` = n(),
    `Rente argent moy. (Ar)` = round(mean(fr34n, na.rm = TRUE)),
    `Rente produit moy. (kg)` = round(mean(fr34o, na.rm = TRUE)),
    `% métayage moyen` = round(mean(fr34p, na.rm = TRUE), 1),
    .by = c(Observatory, Mode)
  ) |>
  arrange(Observatory, desc(`Nb parcelles`)) |>
  gt() |>
  tab_header(title = "Conditions des parcelles exploitées par mode de faire-valoir") |>
  fmt_number(columns = c(`Rente argent moy. (Ar)`, `Rente produit moy. (kg)`),
             use_seps = TRUE, decimals = 0)
```


## Abandon de parcelles {#sec-abandon}

```{r}
#| label: tbl-abandon
#| tbl-cap: "Ménages ayant abandonné la culture de parcelles"

res_fr30a |>
  filter(!is.na(fr30p)) |>
  summarise(
    `Nb ménages` = n(),
    `Ont abandonné (nb)` = sum(fr30p == 1, na.rm = TRUE),
    `Ont abandonné (%)` = round(sum(fr30p == 1, na.rm = TRUE) / n() * 100, 1),
    .by = Observatory
  ) |>
  bind_rows(
    res_fr30a |>
      filter(!is.na(fr30p)) |>
      summarise(
        Observatory = "Total",
        `Nb ménages` = n(),
        `Ont abandonné (nb)` = sum(fr30p == 1, na.rm = TRUE),
        `Ont abandonné (%)` = round(sum(fr30p == 1, na.rm = TRUE) / n() * 100, 1)
      )
  ) |>
  gt() |>
  tab_header(title = "Abandon de la culture d'une ou plusieurs parcelles")
```


## Satisfaction à l'égard de la surface possédée {#sec-satisfaction}

```{r}
#| label: fig-satisfaction
#| fig-cap: "Satisfaction des ménages par rapport à leur surface foncière"
#| fig-width: 9
#| fig-height: 5

satis_labs <- c("1" = "Très insuffisante", "2" = "Insuffisante", "3" = "Suffisante")

res_fr30a |>
  filter(!is.na(fr30o)) |>
  mutate(Satisfaction = factor(as.character(fr30o), levels = names(satis_labs), labels = satis_labs)) |>
  count(Observatory, Satisfaction) |>
  mutate(pct = n / sum(n) * 100, .by = Observatory) |>
  ggplot(aes(x = Satisfaction, y = pct, fill = Observatory)) +
  geom_col(position = "dodge") +
  labs(x = NULL, y = "% des ménages", fill = "Observatoire") +
  theme_minimal(base_size = 12) +
  theme(legend.position = "top")
```


## Pistes d'analyse complémentaires {#sec-pistes-foncier}

Les données foncières offrent d'autres possibilités d'analyse qui n'ont pas été développées ici :

- **Raisons de l'abandon de parcelles** (`fr30q_a` à `fr30q_e`) : cinq variables binaires dont les libellés exacts restent à confirmer dans le questionnaire.
- **Croisement sécurisation × mode d'acquisition** : les parcelles héritées sont-elles moins souvent titrées que les parcelles achetées ?
- **Superficie possédée vs. superficie exploitée** : reconstituer la surface effectivement cultivée par le ménage en combinant `res_fr30` et `res_fr34`.
- **Rentes perçues sur les parcelles cédées** (`fr33m1`, `fr33m2`, `fr33n`) : montants moyens des loyers et parts de métayage perçus.
- **Nom sur le titre/certificat** (`fr30k`, `fr30m`) : la correspondance entre le titulaire du document et le propriétaire déclaré mériterait une analyse genrée.

