---
output: html_document
editor_options: 
  chunk_output_type: console
---

# Rapport des ménages ruraux avec l'environnement

::: {.content-visible when-profile="consolidated"}
Les deux observatoires sont situés à proximité d'aires protégées majeures : pour Alaotra la Nouvelle Aire Protégée du lac Alaotra et le Corridor Ankeniheny Zahamena, et pour Marovoay le Parc National d'Ankarafantsika. Ce chapitre analyse les représentations, les usages, les pratiques (notamment le feu) et les opinions des ménages concernant la protection de l'environnement.
:::

::: {.content-hidden when-profile="alaotra"}
::: {.obs-marovoay}
L'observatoire de Marovoay est situé à proximité du Parc National d'Ankarafantsika, dont les limites ont été étendues en 2002. Ce chapitre analyse les représentations, les usages, les pratiques (notamment le feu) et les opinions des ménages concernant la protection de l'environnement dans ce contexte de coexistence entre activités agricoles et conservation.
:::
:::

::: {.content-hidden when-profile="marovoay"}
::: {.obs-alaotra}
L'observatoire de l'Alaotra est situé à proximité de la Nouvelle Aire Protégée du lac Alaotra et du Corridor forestier Ankeniheny-Zahamena. Ce chapitre analyse les représentations, les usages, les pratiques (notamment le feu) et les opinions des ménages concernant la protection de l'environnement.
:::
:::

::: {.callout-warning}
## Travail de vérification en cours
Les résultats présentés ci-dessous sont provisoires et pourront être ajustés ou enrichis par les informations supplémentaires recueillies lors des restitutions locales.
:::

```{r setup_env}
#| include: false
library(tidyverse)
library(haven)
library(labelled)
library(gt)

source("utils/helpers_report.R")
source("utils/sites.R")
source("utils/downloadable_output.R")

# --- Données de base ---
res_deb <- read_dta("data/ROS_MDG_microdata/2025/res_deb.dta") |>
  mutate(
    j0 = as.character(j0),
    Observatory = case_when(
      j0 == "3"  ~ "Marovoay",
      j0 == "21" ~ "Alaotra",
      TRUE       ~ j0
    )
  )

res_deb <- assign_site(res_deb)
res_deb <- res_deb |> filter_for_profile()

res_deb_site <- res_deb |> expand_sites_for_profile()

# --- Données environnement ---
res_ap_def     <- read_dta("data/ROS_MDG_microdata/2025/res_ap_def.dta")
res_biodiv     <- read_dta("data/ROS_MDG_microdata/2025/res_biodiv.dta")
res_op_env     <- read_dta("data/ROS_MDG_microdata/2025/res_op_env.dta")
res_ef         <- read_dta("data/ROS_MDG_microdata/2025/res_ef.dta")
res_um1        <- read_dta("data/ROS_MDG_microdata/2025/res_um1.dta")
res_um2        <- read_dta("data/ROS_MDG_microdata/2025/res_um2.dta")
res_feubrousse <- read_dta("data/ROS_MDG_microdata/2025/res_feubrousse.dta")
res_ap         <- read_dta("data/ROS_MDG_microdata/2025/res_ap.dta")
res_ap2        <- read_dta("data/ROS_MDG_microdata/2025/res_ap2.dta")

# Ajout de l'observatoire et du site à chaque fichier
add_obs <- function(df) {
  df |> inner_join(res_deb |> select(j5, Observatory, Site), by = "j5")
}

res_ap_def     <- add_obs(res_ap_def)
res_biodiv     <- add_obs(res_biodiv)
res_op_env     <- add_obs(res_op_env)
res_ef         <- add_obs(res_ef)
res_um1        <- add_obs(res_um1)
res_um2        <- add_obs(res_um2)
res_feubrousse <- add_obs(res_feubrousse)
res_ap         <- add_obs(res_ap)
res_ap2        <- add_obs(res_ap2)

n_men <- nrow(res_deb)

# Fonction utilitaire : % de Oui (code 1) par observatoire
pct_oui <- function(df, var, label) {
  var_sym <- sym(var)
  df |>
    summarise(
      pct = round(sum(!!var_sym == 1, na.rm = TRUE) / sum(!is.na(!!var_sym)) * 100, 0),
      .by = Observatory
    ) |>
    pivot_wider(names_from = Observatory, values_from = pct) |>
    mutate(Item = label) |>
    select(Item, any_of(c("Alaotra", "Marovoay")))
}

# Version "long" pour les figures avec expansion par site
pct_oui_site <- function(df, var, label) {
  var_sym <- sym(var)
  df |>
    expand_sites_for_profile() |>
    summarise(
      pct = round(sum(!!var_sym == 1, na.rm = TRUE) / sum(!is.na(!!var_sym)) * 100, 0),
      .by = Observatory
    ) |>
    mutate(Item = label)
}

# Labels mois
mois_labs <- c("Jan", "Fév", "Mar", "Avr", "Mai", "Jun",
               "Jul", "Aoû", "Sep", "Oct", "Nov", "Déc")
```


## Représentation de la zone protégée par les ménages {#sec-representation}

L'analyse des perceptions des ménages riverains permet de caractériser leur rapport aux aires protégées en abordant la disponibilité et l'évolution des ressources naturelles, le sentiment d'appartenance, les menaces identifiées ainsi que la place qu'occupent ces zones dans leur quotidien. 

### Caractérisation de la zone : disponibilité des ressources

Les ménages ont été interrogés sur la disponibilité de dix catégories de ressources naturelles dans la zone protégée à proximité de leur village. La @fig-ressources-dispo résume les réponses, distinguant les ressources jugées abondantes, en quantité normale ou rares.

:::: {.content-hidden when-profile="marovoay"}
::: obs-alaotra
À Alaotra, les ressources jugées les plus rares (« peu ou pas ») sont les terres de pâturage et de culture (environ 60 %). Cette zone est marqué par une pression foncière plus forte. 
:::
::::

:::: {.content-hidden when-profile="alaotra"}
::: obs-marovoay
À Marovoay, une majorité de ménages considère encore la forêt et les animaux sauvages comme « abondants » (plus de 75 %), alors que les terres de culture sont jugées rares à 60 %. Cet observatoire bénéficie d'une perception de ressources naturelles encore disponibles grâce à la proximité du parc d'Ankarafantsika.
:::
::::


```{r}
#| fig-cap: "Disponibilité perçue des ressources naturelles dans la zone protégée, par observatoire"
#| fig-width: !expr fig_w("fig-ressources-dispo")
#| fig-height: !expr fig_h("fig-ressources-dispo")
#| label: fig-ressources-dispo

res_labels <- tribble(
  ~rm2_lig, ~Ressource,
  1,  "Animaux (sauvages)",
  2,  "Plantes (comestibles)",
  3,  "Plantes (médicinales)",
  4,  "Forêt (surface)",
  5,  "Bois",
  6,  "Eau",
  7,  "Terre de culture",
  8,  "Terre de pâturage",
  9,  "Autre",
  10, "Ensemble (global)"
)

dispo <- res_ap_def |>
  expand_sites_for_profile() |>
  filter(rm2_lig %in% 1:10) |>
  left_join(res_labels, by = "rm2_lig") |>
  mutate(
    Disponibilité = case_when(
      rm2_a == 1 ~ "Abondant",
      rm2_a == 2 ~ "Normal",
      rm2_a == 3 ~ "Peu ou pas"
    ),
    Disponibilité = factor(Disponibilité, levels = c("Abondant", "Normal", "Peu ou pas"))
  ) |>
  filter(!is.na(Disponibilité)) |>
  count(Observatory, Ressource, Disponibilité) |>
  mutate(pct = round(n / sum(n) * 100, 1), .by = c(Observatory, Ressource))

dispo |>
  ror_bar_stacked(
    x = Ressource, y = pct, fill = Disponibilité,
    direction = "horizontal",
    palette = c("Abondant" = "#2ca02c", "Normal" = "#ffbf00", "Peu ou pas" = "#d62728")
  )
```

```{r dl_fig_ressources_dispo}
#| echo: false
#| results: asis
dl_fig_variants("fig_ressources_dispo", "10", function(d) {
  res_labels <- tribble(
    ~rm2_lig, ~Ressource,
    1, "Animaux", 2, "Plantes (comest.)", 3, "Plantes (médic.)",
    4, "Forêt", 5, "Bois", 6, "Eau", 7, "Terre culture",
    8, "Terre pâturage", 9, "Autre", 10, "Ensemble"
  )
  dispo <- d |>
    filter(rm2_lig %in% 1:10) |>
    left_join(res_labels, by = "rm2_lig") |>
    mutate(
      Dispo = case_when(rm2_a == 1 ~ "Abondant", rm2_a == 2 ~ "Normal", rm2_a == 3 ~ "Peu ou pas"),
      Dispo = factor(Dispo, levels = c("Abondant", "Normal", "Peu ou pas"))
    ) |>
    filter(!is.na(Dispo)) |>
    count(Observatory, Ressource, Dispo) |>
    mutate(pct = round(n / sum(n) * 100, 1), .by = c(Observatory, Ressource))
  ggplot(dispo, aes(x = fct_reorder(Ressource, pct, .fun = max), y = pct, fill = Dispo)) +
    geom_col(position = "fill") +
    scale_y_continuous(labels = scales::percent) +
    scale_fill_manual(values = c("Abondant" = "#2ca02c", "Normal" = "#ffbf00", "Peu ou pas" = "#d62728")) +
    coord_flip() + facet_wrap(~Observatory) +
    labs(x = NULL, y = NULL, fill = "Disponibilité") + theme_ror()
}, res_ap_def)
```

### Évolution perçue des ressources

Les ménages estiment l'évolution de ces ressources sur les trois et cinq dernières années. La @fig-evolution-ressources présente la tendance à 3 ans.

:::: {.content-hidden when-profile="marovoay"}
::: obs-alaotra
A Alaotra, environ 50.0% des ménages perçoivent une diminution de la terre de culture, tandis que 15.0% jugent la situation stable et 35.0% constatent une augmentation. Concernant l'eau, la perception est partagée entre une diminution pour 45.0% des répondants et une stabilité pour 45.0% d'entre eux, l'augmentation ne concernant que 10.0%. Les terres de pâturage sont vues en diminution par 65.0% des ménages, stables pour 20.0% et en augmentation pour 15.0%. La surface de la forêt est jugée en diminution par 70.0% des foyers, stable pour 25.0% et en hausse pour 5.0%. Pour les animaux sauvages, 70.0% des ménages déclarent une diminution, 20.0% une stabilité et 10.0% une augmentation. Les plantes comestibles et médicinales suivent une tendance similaire avec environ 70.0% de diminution, 25.0% de stabilité et 5.0% d'augmentation. Le bois est perçu en déclin par 75.0% des ménages, contre 20.0% de stabilité et 5.0% d'augmentation. L'indicateur global montre que 80.0% des ménages perçoivent une diminution des ressources et 20.0% une stabilité.
:::
::::

:::: {.content-hidden when-profile="alaotra"}
::: obs-marovoay
A Marovoay, 75.0% des ménages rapportent une diminution de la terre de culture, 10.0% une stabilité et 15.0% une augmentation. L'accès à l'eau est jugé en diminution par 75.0% des ménages, stable par 20.0% et en augmentation par 5.0%. Les terres de pâturage sont perçues en diminution par 75.0% des répondants, stables par 20.0% et en augmentation par 5.0%. La surface forestière est vue en diminution par 75.0% des ménages, stable pour 20.0% et en hausse pour 5.0%. Les animaux sauvages sont déclarés en diminution par 80.0% des ménages et stables par 20.0%. Concernant les plantes comestibles, les plantes médicinales et le bois, les proportions sont identiques : 85.0% des ménages notent une diminution, 10.0% une stabilité et 5.0% une augmentation. L'indicateur global confirme ce sentiment avec 85.0% de diminution perçue, 10.0% de stabilité et 5.0% d'augmentation.
:::
::::

```{r}
#| fig-cap: "Évolution perçue des ressources naturelles au cours des 3 dernières années"
#| fig-width: !expr fig_w("fig-evolution-ressources")
#| fig-height: !expr fig_h("fig-evolution-ressources")
#| label: fig-evolution-ressources

evol <- res_ap_def |>
  expand_sites_for_profile() |>
  filter(rm2_lig %in% 1:10) |>
  left_join(res_labels, by = "rm2_lig") |>
  mutate(
    Évolution = case_when(
      rm2_b == 1 ~ "En augmentation",
      rm2_b == 2 ~ "Stable",
      rm2_b == 3 ~ "En diminution"
    ),
    Évolution = factor(Évolution, levels = c("En augmentation", "Stable", "En diminution"))
  ) |>
  filter(!is.na(Évolution)) |>
  count(Observatory, Ressource, Évolution) |>
  mutate(pct = round(n / sum(n) * 100, 1), .by = c(Observatory, Ressource))

evol |>
  ror_bar_stacked(
    x = Ressource, y = pct, fill = Évolution,
    direction = "horizontal",
    palette = c("En augmentation" = "#2ca02c", "Stable" = "#ffbf00", "En diminution" = "#d62728")
  )
```

```{r dl_fig_evolution_ressources}
#| echo: false
#| results: asis
dl_fig_variants("fig_evolution_ressources", "10", function(d) {
  res_labels <- tribble(
    ~rm2_lig, ~Ressource,
    1, "Animaux", 2, "Plantes (comest.)", 3, "Plantes (médic.)",
    4, "Forêt", 5, "Bois", 6, "Eau", 7, "Terre culture",
    8, "Terre pâturage", 9, "Autre", 10, "Ensemble"
  )
  evol <- d |>
    filter(rm2_lig %in% 1:10) |>
    left_join(res_labels, by = "rm2_lig") |>
    mutate(
      Evol = case_when(rm2_b == 1 ~ "En augmentation", rm2_b == 2 ~ "Stable", rm2_b == 3 ~ "En diminution"),
      Evol = factor(Evol, levels = c("En augmentation", "Stable", "En diminution"))
    ) |>
    filter(!is.na(Evol)) |>
    count(Observatory, Ressource, Evol) |>
    mutate(pct = round(n / sum(n) * 100, 1), .by = c(Observatory, Ressource))
  ggplot(evol, aes(x = fct_reorder(Ressource, pct, .fun = max), y = pct, fill = Evol)) +
    geom_col(position = "fill") +
    scale_y_continuous(labels = scales::percent) +
    scale_fill_manual(values = c("En augmentation" = "#2ca02c", "Stable" = "#ffbf00", "En diminution" = "#d62728")) +
    coord_flip() + facet_wrap(~Observatory) +
    labs(x = NULL, y = NULL, fill = "Évolution (3 ans)") + theme_ror()
}, res_ap_def)
```

### Appartenance perçue de la zone

La question RM3 demande à qui appartient la zone protégée (réponses multiples). La @fig-appartenance montre les réponses par observatoire.

:::: {.content-hidden when-profile="marovoay"}
::: obs-alaotra
A Alaotra, 71% des ménages pensent que la zone protégée appartiennent à l’État avant la communauté locale selon 20 % des ménages. Cela traduit l’importance des regroupements communautaires liés aux ressources locales et aux relations de voisinage. Une faible proportion des ménages considère que les ressources naturelles appartiennent aux esprits/ancêtres, aux gestionnaires et etrangers (respectivement 2% et 1%).
:::
::::

:::: {.content-hidden when-profile="alaotra"}
::: obs-marovoay
À Marovoay, 67 % des ménages estiment que l’aire protégée d’Parc national d'Ankarafantsika appartient à l’État. Par ailleurs, 11 % considèrent qu’elle appartient aux étrangers, tandis que seules de faibles proportions l’attribuent à la communauté locale (4 %) et aux esprits/ancêtres (1 %). 
:::
::::

```{r appartenance_data}
rm3_items <- tribble(
  ~var,    ~label,
  "rm3_1", "État (Fanjakana)",
  "rm3_2", "Riverains",
  "rm3_3", "Riverains non migrants",
  "rm3_4", "Étrangers",
  "rm3_5", "Gestionnaire",
  "rm3_6", "Esprits / ancêtres"
)

appart <- rm3_items |>
  pmap_dfr(\(var, label) pct_oui_site(res_op_env, var, label))
```

```{r}
#| fig-cap: "À qui appartient la zone protégée ? (% de Oui, réponses multiples)"
#| fig-width: !expr fig_w("fig-appartenance")
#| fig-height: !expr fig_h("fig-appartenance")
#| label: fig-appartenance
appart |>
  make_bar_obs(x = Item, y = pct, y_label = "% de ménages")
```

```{r dl_fig_appartenance}
#| echo: false
#| results: asis
dl_fig_variants("fig_appartenance", "10", function(d) {
  rm3_items <- tribble(
    ~var, ~label,
    "rm3_1", "État", "rm3_2", "Riverains", "rm3_3", "Riverains non migrants",
    "rm3_4", "Étrangers", "rm3_5", "Gestionnaire", "rm3_6", "Esprits / ancêtres"
  )
  pct_v <- function(df, var, label) {
    var_sym <- sym(var)
    df |> summarise(pct = round(sum(!!var_sym == 1, na.rm = TRUE) / sum(!is.na(!!var_sym)) * 100, 0), .by = Observatory) |> mutate(Item = label)
  }
  result <- rm3_items |> pmap_dfr(\(var, label) pct_v(d, var, label))
  result |>
    mutate(Item = fct_reorder(Item, pct, .fun = max)) |>
    ror_bar_grouped(
      x = Item, fill = Observatory,
      y_label = "% de ménages", direction = "horizontal", facet = FALSE
    )
}, res_op_env)
```

### Menaces perçues et responsables

Les ménages ont été interrogés sur les menaces qu'ils perçoivent vis-à-vis de l'environnement local et sur les responsables qu'ils identifient. Ces perceptions reflètent la conscience environnementale des populations et orientent les stratégies de sensibilisation.

:::: {.content-hidden when-profile="marovoay"}
::: obs-alaotra
A Alaotra, une large majorité des ménages, soit 82 % considère que l’environnement est menacé. Parmi les principales menaces identifiées, les feux sont les plus fréquemment cités avec 84 %, montrant qu’ils constituent la principale source de dégradation environnementale dans la zone. Le défrichage est également fortement mentionné (56 %).Les prélèvements de ressources naturelles représentent aussi des préoccupations importantes. Le prélèvement de faune et le prélèvement de flore sont chacun cités par 40 % des ménages. La prospection minière concerne 29 % des réponses, tandis que le zébu/pâturage atteint 20 %. Le nomadisme (passage des non-résidents) est évoqué par 16 % des ménages. Enfin, le tourisme apparaît comme une menace marginale avec seulement 2 % des réponses. Concernant les responsables des dégradations environnementales, la majorité des ménages désigne l’ensemble des riverains (87 %). Les riverains migrants sont également cités par 47 % des ménages, suivis des braconniers (30 %) et des nomades ou semi-nomades (22 %). L’État (Fanjakana) est mentionné par 10 % des ménages, tandis que les gestionnaires représentent 9 %. Les ONG ou entreprises sont peu citées (3 %), alors que les chercheurs et les touristes sont très faiblement considérés comme responsables, avec respectivement 0 % et 1 %.
:::
::::

:::: {.content-hidden when-profile="alaotra"}
::: obs-marovoay
A Marovoay, 79 % des ménages estiment que l’environnement est menacé. Les feux constituent la principale menace identifiée, citée par 95 % des ménages. Le défrichage est mentionné par 52 % des ménages, révélant également une pression importante liée à l’exploitation des terres. Les autres menaces évoquées concernent le prélèvement de flore (21 %) et le prélèvement de faune (20 %). La prospection minière et le nomadisme sont chacun cités par respectivement 6% et 16 % des ménages. Le zébu/pâturage représente 10 %, tandis que le tourisme demeure marginal avec 3 % des réponses. En ce qui concerne les responsables identifiés, les riverains constituent le groupe le plus fréquemment cité, avec 70 % des réponses. Parmi eux, les riverains migrants représentent 37 % des citations, suivis des nomades ou semi-nomades (17 %) et des braconniers (10 %). Par ailleurs, 8 % des ménages estiment également que l’État porte une part de responsabilité importante. 
:::
::::

```{r}
#| tbl-cap: "Menaces perçues sur l'environnement et responsables identifiés (% de Oui)"
#| label: tbl-menaces

menace_global <- pct_oui(res_op_env, "rm4", "Considèrent que l'environnement est menacé")

# Filtrer ceux qui considèrent menacé (rm4 == 1)
op_menace <- res_op_env |> filter(rm4 == 1)

menace_items <- tribble(
  ~var,      ~label,
  "rm4a_e",  "Feux",
  "rm4a_a",  "Défrichage",
  "rm4a_c",  "Prélèvement (faune)",
  "rm4a_d",  "Prélèvement (flore)",
  "rm4a_h",  "Prospection minière",
  "rm4a_g",  "Nomadisme (passage non-résidents)",
  "rm4a_b",  "Zébu / pâturage",
  "rm4a_f",  "Tourisme"
)

resp_items <- tribble(
  ~var,      ~label,
  "rm4b_a",  "L'ensemble des riverains",
  "rm4b_b",  "Les riverains migrants",
  "rm4b_c",  "L'État (Fanjakana)",
  "rm4b_h",  "Les braconniers",
  "rm4b_e",  "Le gestionnaire",
  "rm4b_i",  "Les nomades ou semi-nomades",
  "rm4b_d",  "Les ONG ou entreprises",
  "rm4b_g",  "Les chercheurs",
  "rm4b_f",  "Les touristes"
)

menaces <- menace_items |>
  pmap_dfr(\(var, label) pct_oui(op_menace, var, label))
resps <- resp_items |>
  pmap_dfr(\(var, label) pct_oui(op_menace, var, label))

bind_rows(
  menace_global |> mutate(Section = "Perception globale"),
  menaces |> mutate(Section = "Principales menaces (parmi ceux qui déclarent menacé)"),
  resps |> mutate(Section = "Principaux responsables")
) |>
  select(Section, Item, any_of(c("Alaotra", "Marovoay"))) |>
  gt(groupname_col = "Section") |>
  safe_cols_label(Item = "", Alaotra = "Alaotra", Marovoay = "Marovoay") |>
  fmt_number(columns = any_of(c("Alaotra", "Marovoay")), decimals = 0, pattern = "{x} %") |>
  tab_style(
    style = list(cell_text(weight = "bold"), cell_fill(color = "#DCDCDC")),
    locations = cells_column_labels(columns = everything())
  ) |>
  tab_style(
    style = list(cell_text(weight = "bold"), cell_fill(color = "#B0E0E6")),
    locations = cells_row_groups()
  ) |>
  tab_source_note(source_note = md("**Source : Enquête auprès des OR 2025**"))
```

```{r fig_menaces}
#| fig-cap: "Menaces perçues et responsables identifiés (% de Oui)"
#| fig-height: !expr fig_h("fig_menaces")

menaces_long <- bind_rows(
  menace_items |> pmap_dfr(\(var, label) pct_oui_site(op_menace, var, label)) |> mutate(Section = "Menaces"),
  resp_items |> pmap_dfr(\(var, label) pct_oui_site(op_menace, var, label)) |> mutate(Section = "Responsables")
) |>
  filter(!is.na(pct))

menaces_long |>
  mutate(Item = reorder(Item, pct)) |>
  ror_bar_grouped(
    x = Item, fill = Observatory,
    y_label = "%", direction = "horizontal", facet = FALSE
  ) +
  facet_wrap(~Section, scales = "free_y", ncol = 2)
```

```{r dl_fig_menaces}
#| echo: false
#| results: asis
dl_fig_variants("fig_menaces", "10", function(d) {
  pct_v <- function(df, var, label) {
    var_sym <- sym(var)
    df |> summarise(pct = round(sum(!!var_sym == 1, na.rm = TRUE) / sum(!is.na(!!var_sym)) * 100, 0), .by = Observatory) |> mutate(Item = label)
  }
  op_m <- d |> filter(rm4 == 1)
  menaces <- bind_rows(
    pct_v(op_m, "rm4a_e", "Feux"), pct_v(op_m, "rm4a_a", "D\u00e9frichage"),
    pct_v(op_m, "rm4a_c", "Pr\u00e9l. faune"), pct_v(op_m, "rm4a_d", "Pr\u00e9l. flore"),
    pct_v(op_m, "rm4a_h", "Prosp. mini\u00e8re"), pct_v(op_m, "rm4a_g", "Nomadisme"),
    pct_v(op_m, "rm4a_b", "Z\u00e9bu/p\u00e2turage"), pct_v(op_m, "rm4a_f", "Tourisme")
  ) |> mutate(Section = "Menaces")
  resps <- bind_rows(
    pct_v(op_m, "rm4b_a", "Tous riverains"), pct_v(op_m, "rm4b_b", "Riverains migrants"),
    pct_v(op_m, "rm4b_c", "\u00c9tat"), pct_v(op_m, "rm4b_h", "Braconniers"),
    pct_v(op_m, "rm4b_e", "Gestionnaire"), pct_v(op_m, "rm4b_i", "Nomades"),
    pct_v(op_m, "rm4b_d", "ONG/entreprises"), pct_v(op_m, "rm4b_g", "Chercheurs"),
    pct_v(op_m, "rm4b_f", "Touristes")
  ) |> mutate(Section = "Responsables")
  all_long <- bind_rows(menaces, resps)
  all_long |>
    mutate(Item = reorder(Item, pct)) |>
    ror_bar_grouped(x = Item, fill = Observatory, y_label = "%", direction = "horizontal", facet = FALSE) +
    facet_wrap(~Section, scales = "free_y", ncol = 1)
}, res_op_env, width = 10, height = 8)
```

```{r dl_tbl_menaces}
#| echo: false
#| results: asis
dl_tbl_variants("tbl_menaces", "10", function(d) {
  pct_v <- function(df, var, label) {
    var_sym <- sym(var)
    df |> summarise(pct = round(sum(!!var_sym == 1, na.rm = TRUE) / sum(!is.na(!!var_sym)) * 100, 0), .by = Observatory) |> mutate(Item = label) |> select(Site = Observatory, Item, pct)
  }
  global <- pct_v(d, "rm4", "Env. menacé") |> mutate(Section = "Global")
  op_m <- d |> filter(rm4 == 1)
  menaces <- bind_rows(
    pct_v(op_m, "rm4a_e", "Feux"), pct_v(op_m, "rm4a_a", "Défrichage"),
    pct_v(op_m, "rm4a_c", "Prél. faune"), pct_v(op_m, "rm4a_d", "Prél. flore"),
    pct_v(op_m, "rm4a_h", "Prosp. minière"), pct_v(op_m, "rm4a_g", "Nomadisme"),
    pct_v(op_m, "rm4a_b", "Zébu/pâturage"), pct_v(op_m, "rm4a_f", "Tourisme")
  ) |> mutate(Section = "Menaces")
  resps <- bind_rows(
    pct_v(op_m, "rm4b_a", "Tous riverains"), pct_v(op_m, "rm4b_b", "Riverains migrants"),
    pct_v(op_m, "rm4b_c", "État"), pct_v(op_m, "rm4b_h", "Braconniers"),
    pct_v(op_m, "rm4b_e", "Gestionnaire"), pct_v(op_m, "rm4b_i", "Nomades"),
    pct_v(op_m, "rm4b_d", "ONG/entreprises"), pct_v(op_m, "rm4b_g", "Chercheurs"),
    pct_v(op_m, "rm4b_f", "Touristes")
  ) |> mutate(Section = "Responsables")
  bind_rows(global, menaces, resps) |> select(Site, Section, Item, pct)
}, res_op_env)
```

### Ce que représente la zone pour les ménages

L'analyse des perceptions des populations riveraines permet de caractériser le rôle multifacette des aires protégées en identifiant les diverses fonctions économiques, alimentaires ou culturelles qu'elles occupent dans leur cadre de vie. 

La question `RM5` interroge les ménages sur ce que la zone protégée représente pour eux (réponses multiples).

:::: {.content-hidden when-profile="marovoay"}
::: obs-alaotra
A Alaotra, la zone protégée est principalement perçue comme une source d’eau et un lieu sacré, chacune de ces fonctions étant citées par 41 % des ménages. L’espace sauvage représente également une perception importante avec 37 % des réponses. Les fonctions de loisir, de lieu interdit, de plantes médicinales et de source d’alimentation sont mentionnées par environ un tiers des ménages. La zone protégée est aussi considérée comme un lieu touristique et un espace pour les activités agricoles par 28 % des répondants. Les fonctions économiques directes restent moins citées, notamment comme source de revenus (25 %) et source de bois (16 %). L’élevage demeure la fonction la moins évoquée avec 9 % des réponses.
:::
::::

:::: {.content-hidden when-profile="alaotra"}
::: obs-marovoay
A Marovoay, la zone protégée est principalement perçue comme un espace de loisir, de détente et de beauté, mentionné par 61 % des ménages. Elle est également considérée comme une source d’eau par 50 % des répondants, ainsi qu’un espace sauvage (47 %) et un lieu touristique (46 %). La dimension culturelle de la zone protégée ressort aussi dans les perceptions locales : 31 % des ménages la considèrent comme un lieu sacré, tandis que 30 % l’associent à un lieu interdit. Les fonctions liées aux usages productifs restent moins citées notamment les plantes médicinales (19 %), la source de bois (18 %) et la source d’alimentation (15 %). Enfin, les activités agricoles et l’élevage sont très faiblement associés à la zone protégée avec seulement 3 % des réponses chacun. 
:::
::::

```{r representation_data}
rm5_items <- tribble(
  ~var,    ~label,
  "rm5_a", "Source d'alimentation",
  "rm5_b", "Activités agricoles",
  "rm5_c", "Élevage",
  "rm5_d", "Source de bois",
  "rm5_e", "Source d'eau",
  "rm5_f", "Plantes médicinales",
  "rm5_g", "Source de revenus",
  "rm5_h", "Lieu touristique",
  "rm5_i", "Espace sauvage",
  "rm5_j", "Lieu sacré",
  "rm5_k", "Lieu interdit",
  "rm5_l", "Loisir / détente / beauté"
)

repr <- rm5_items |>
  pmap_dfr(\(var, label) pct_oui_site(res_op_env, var, label))
```

```{r}
#| fig-cap: "Que représente la zone protégée pour les ménages ? (% de Oui)"
#| fig-width: !expr fig_w("fig-representation")
#| fig-height: !expr fig_h("fig-representation")
#| label: fig-representation
repr |>
  make_bar_obs(x = Item, y = pct, y_label = "% de ménages")
```

```{r dl_fig_representation}
#| echo: false
#| results: asis
dl_fig_variants("fig_representation", "10", function(d) {
  rm5_items <- tribble(
    ~var, ~label,
    "rm5_a", "Alimentation", "rm5_b", "Agriculture", "rm5_c", "Élevage",
    "rm5_d", "Bois", "rm5_e", "Eau", "rm5_f", "Plantes médic.",
    "rm5_g", "Revenus", "rm5_h", "Tourisme", "rm5_i", "Espace sauvage",
    "rm5_j", "Lieu sacré", "rm5_k", "Lieu interdit", "rm5_l", "Loisir"
  )
  pct_v <- function(df, var, label) {
    var_sym <- sym(var)
    df |> summarise(pct = round(sum(!!var_sym == 1, na.rm = TRUE) / sum(!is.na(!!var_sym)) * 100, 0), .by = Observatory) |> mutate(Item = label)
  }
  result <- rm5_items |> pmap_dfr(\(var, label) pct_v(d, var, label))
  result |>
    mutate(Item = fct_reorder(Item, pct, .fun = max)) |>
    ror_bar_grouped(
      x = Item, fill = Observatory,
      y_label = "% de ménages", direction = "horizontal", facet = FALSE
    )
}, res_op_env)
```


## Exploitation forestière et usage de l'Aire protégée {#sec-exploitation}

L’analyse de l’exploitation forestière et des usages de l’Aire Protégée permet de caractériser les activités de collecte et de commercialisation des produits forestiers ainsi que les modalités de fréquentation et les types d’usages développés par les ménages au sein de ces espaces préservés.

### Collecte de bois et charbon

Quelle place occupe les ressources forestières dans les usages domestiques et économiques ainsi que dans les besoins énergétiques et matériels des ménages de chaque observatoire?

Le fichier `res_ef` recense les produits forestiers collectés par les ménages : charbon (*saribao*), bois de chauffe (*kitay*) et bois d'oeuvre. La @fig-ef-produits présente le pourcentage de ménages concernés par chaque produit et la @fig-ef-origine distingue l'origine (dans ou hors aire protégée).

:::: {.content-hidden when-profile="marovoay"}
::: obs-alaotra
A Alaotra, plus de la moitié des ménages pratiquent la collecte de produits forestiers. Le bois de chauffe (kitay) est le produit le plus collecté avec 54.8 % des ménages concernés, suivi du charbon (saribao) avec 54.4 % et du bois d’œuvre avec 53.6 %. 
:::
::::

:::: {.content-hidden when-profile="alaotra"}
::: obs-marovoay
A Marovoay, environ un tiers des ménages déclarent pratiquer la collecte de produits forestiers. Le bois de chauffe (kitay) est le produit le plus collecté avec 36 % des ménages, suivi du charbon (saribao) avec 35.8 % et du bois d’œuvre avec 34.9 %.
:::
::::

```{r}
#| fig-cap: "Pourcentage de ménages pratiquant la collecte de produits forestiers, par observatoire"
#| fig-width: !expr fig_w("fig-ef-produits")
#| fig-height: !expr fig_h("fig-ef-produits")
#| label: fig-ef-produits

ef_labels <- tribble(
  ~ef_lig, ~Produit,
  1, "Charbon (saribao)",
  2, "Bois de chauffe (kitay)",
  3, "Bois d'œuvre"
)

ef_men <- res_ef |>
  expand_sites_for_profile() |>
  filter(ef_lig %in% 1:3) |>
  left_join(ef_labels, by = "ef_lig") |>
  distinct(j5, Observatory, Produit)

ef_pct <- ef_men |>
  count(Observatory, Produit) |>
  left_join(res_deb_site |> count(Observatory, name = "n_tot"), by = "Observatory") |>
  mutate(pct = round(n / n_tot * 100, 1))

ef_pct |>
  ror_bar_v(x = Produit, y = pct, y_label = "% des ménages", show_pct = TRUE) +
  theme(axis.text.x = element_text(angle = 45, hjust = 1))
```

```{r dl_fig_ef_produits}
#| echo: false
#| results: asis
dl_fig_variants("fig_ef_produits", "10", function(d) {
  ef_labels <- tribble(~ef_lig, ~Produit, 1, "Charbon", 2, "Bois de chauffe", 3, "Bois d'oeuvre")
  ef_men <- d |> filter(ef_lig %in% 1:3) |> left_join(ef_labels, by = "ef_lig") |> distinct(j5, Observatory, Produit)
  n_tot <- d |> distinct(j5, Observatory) |> count(Observatory, name = "n_tot")
  ef_pct <- ef_men |> count(Observatory, Produit) |> left_join(n_tot, by = "Observatory") |>
    mutate(pct = round(n / n_tot * 100, 1))
  ef_pct |>
    ror_bar_grouped(
      x = Produit, fill = Observatory,
      y_label = "% des ménages", direction = "vertical", facet = FALSE
    )
}, res_ef)
```

:::: {.content-hidden when-profile="marovoay"}
::: obs-alaotra
A Alaotra, la quasi-totalité des produits forestiers collectés provient de zones situées hors de l’Aire Protégée. Le bois d’œuvre et le charbon (saribao) sont entièrement collectés en dehors de l’AP, tandis qu’une très faible proportion du bois de chauffe (kitay) provient de l’intérieur de l’aire protégée. 
:::
::::

:::: {.content-hidden when-profile="alaotra"}
::: obs-marovoay
A Marovoay, les produits forestiers collectés proviennent également presque exclusivement des zones situées hors de l’Aire Protégée. Le bois d’œuvre est entièrement collecté en dehors de l’AP, alors que de très faibles proportions de bois de chauffe (kitay) et de charbon (saribao) sont prélevées à l’intérieur de l’aire protégée.
:::
::::


```{r}
#| fig-cap: "Origine des produits forestiers collectés (dans ou hors Aire Protégée)"
#| fig-width: !expr fig_w("fig-ef-origine")
#| fig-height: !expr fig_h("fig-ef-origine")
#| label: fig-ef-origine

ef_orig <- res_ef |>
  expand_sites_for_profile() |>
  filter(ef_lig %in% 1:3, efb %in% c(1, 2)) |>
  left_join(ef_labels, by = "ef_lig") |>
  mutate(
    Origine = case_when(
      efb == 1 ~ "Dans l'AP",
      efb == 2 ~ "Hors AP"
    )
  ) |>
  count(Observatory, Produit, Origine) |>
  mutate(pct = round(n / sum(n) * 100, 1), .by = c(Observatory, Produit))

ef_orig |>
  ror_bar_stacked(
    x = Produit, y = pct, fill = Origine,
    proportion = FALSE, direction = "vertical",
    palette = c("Dans l'AP" = "#d62728", "Hors AP" = "#2ca02c")
  ) +
  theme(axis.text.x = element_text(angle = 45, hjust = 1))
```

```{r dl_fig_ef_origine}
#| echo: false
#| results: asis
dl_fig_variants("fig_ef_origine", "10", function(d) {
  ef_labels <- tribble(~ef_lig, ~Produit, 1, "Charbon", 2, "Bois de chauffe", 3, "Bois d'oeuvre")
  ef_orig <- d |>
    filter(ef_lig %in% 1:3, efb %in% c(1, 2)) |>
    left_join(ef_labels, by = "ef_lig") |>
    mutate(Origine = case_when(efb == 1 ~ "Dans l'AP", efb == 2 ~ "Hors AP")) |>
    count(Observatory, Produit, Origine) |>
    mutate(pct = round(n / sum(n) * 100, 1), .by = c(Observatory, Produit))
  ggplot(ef_orig, aes(x = Produit, y = pct, fill = Origine)) +
    geom_col(position = "stack") + facet_wrap(~Observatory) +
    scale_fill_manual(values = c("Dans l'AP" = "#d62728", "Hors AP" = "#2ca02c")) +
    labs(x = NULL, y = "% des activités", fill = "Origine") + theme_ror()
}, res_ef)
```

### Saisonnalité de la collecte forestière

La collecte de produits forestiers suit un calendrier saisonnier lié aux besoins énergétiques des ménages et aux contraintes climatiques. La période de préparation de la campagne agricole et la saison sèche correspondent généralement aux pics d'activité.

**+ SOURCE DGM**

:::: {.content-hidden when-profile="marovoay"}
::: obs-alaotra
A Alaotra, la collecte de bois de chauffe (kitay) reste élevée et relativement stable aussi bien pendant la période sèche (mai à septembre) que durant la période humide (octobre à avril) avec plus de 80.0 % des ménages chaque mois, les valeurs fluctuant entre 81.3 et 85.2 %. Une légère augmentation est observée vers la fin de la saison sèche notamment entre août et octobre, avec un pic d'activité atteignant 85.2 % en septembre et 84.8 % en octobre. Cette phase d'intensification intervient après les grandes récoltes de la zone Moyen-Est, notamment celles du riz pluvial en avril-mai et du riz irrigué achevées en juin, permettant aux foyers de sécuriser leurs combustibles avant le retour des pluies. La collecte de charbon (saribao) demeure faible sur l’ensemble de l’année, variant entre 6.3 % en janvier et 9.9 % en octobre, mais connaît quelques hausses ponctuelles pendant la période sèche particulièrement autour des mois de septembre et octobre. Cette légère intensification en fin de saison sèche intervient après les grands cycles de récolte documentés dans la zone Moyen-Est, notamment le riz pluvial récolté en avril-mai et le riz irrigué dont la moisson s'achève en juin. La collecte de bois d’œuvre reste quasiment inexistante quelle que soit la saison, ne dépassant jamais 2.4 % des mentions. Ces résultats montrent que les besoins en bois de chauffe sont permanents et peu influencés par les variations climatiques.
:::
::::

:::: {.content-hidden when-profile="alaotra"}
::: obs-marovoay
A Marovoay, la collecte de bois de chauffe (kitay) est également importante tout au long de l’année. Elle atteint surtout ses niveaux les plus élevés durant la période sèche (mai à septembre) avec un pic observé autour des mois d’août et septembre, où le taux de ménages actifs s'élève à 88.1 %. Ce maximum d'activité en septembre coïncide avec le début de la récolte de la campagne rizicole Jeby dans le Nord-Ouest, suggérant des besoins énergétiques accrus pour la main-d'œuvre durant cette période de forte activité. À partir du début de la période humide (octobre à avril), une diminution progressive de la proportion de ménages collectant les produits forestiers est observée jusqu’en décembre où elle tombe à 76.1 %. Ce repli de l'activité forestière suit la période de récolte du riz irrigué de 1ère saison (campagne Jeby) qui mobilise les ménages du Nord-Ouest de mi-septembre à novembre, se distinguant du calendrier de la zone Moyen-Est où les moissons de riz irrigué se terminent plus tôt, en juin. La collecte de charbon (saribao) reste limitée pendant une grande partie de l’année mais augmente nettement à la fin de la saison sèche et au début de la saison humide, atteignant 11.4 % en septembre et 11.2 % en octobre, avant de diminuer ensuite. Cette intensification ponctuelle intervient précisément au moment du déclenchement de la récolte rizicole de la campagne Jeby documentée dans la zone de Marovoay. La collecte de bois d’œuvre demeure marginale quelle que soit la période climatique, avec un sommet annuel de seulement 3.9 % en octobre. Ces résultats indiquent que les activités de collecte forestière sont davantage intensifiées durant la saison sèche.
:::
::::

```{r}
#| fig-cap: "Saisonnalité de la collecte de produits forestiers (% de ménages actifs par mois)"
#| fig-width: !expr fig_w("fig-ef-saison")
#| fig-height: !expr fig_h("fig-ef-saison")
#| label: fig-ef-saison

mois_cols <- paste0("efe_", sprintf("%02d", 1:12))

ef_saison <- res_ef |>
  expand_sites_for_profile() |>
  filter(ef_lig %in% 1:3) |>
  left_join(ef_labels, by = "ef_lig") |>
  pivot_longer(cols = all_of(mois_cols), names_to = "mois_var", values_to = "actif") |>
  mutate(
    mois_num = as.integer(str_extract(mois_var, "\\d+$")),
    Mois = factor(mois_labs[mois_num], levels = mois_labs),
    actif = if_else(actif == 1, 1, 0, missing = 0)
  ) |>
  summarise(n_actif = sum(actif), n_total = n(), .by = c(Observatory, Produit, Mois)) |>
  mutate(pct = round(n_actif / n_total * 100, 1))

ggplot(ef_saison, aes(x = Mois, y = pct, color = Produit, group = Produit)) +
  geom_line(linewidth = 0.8) +
  geom_point(size = 1.5) +
  facet_wrap(~Observatory) +
  labs(x = NULL, y = "% actifs", color = "Produit") +
  theme_ror() +
  theme(axis.text.x = element_text(angle = 45, hjust = 1))
```

```{r dl_fig_ef_saison}
#| echo: false
#| results: asis
dl_fig_variants("fig_ef_saison", "10", function(d) {
  ef_labels <- tribble(~ef_lig, ~Produit, 1, "Charbon", 2, "Bois de chauffe", 3, "Bois d'oeuvre")
  mois_labs <- c("Jan", "Fév", "Mar", "Avr", "Mai", "Jun", "Jul", "Aoû", "Sep", "Oct", "Nov", "Déc")
  mois_cols <- paste0("efe_", sprintf("%02d", 1:12))
  ef_s <- d |>
    filter(ef_lig %in% 1:3) |>
    left_join(ef_labels, by = "ef_lig") |>
    pivot_longer(cols = all_of(mois_cols), names_to = "mois_var", values_to = "actif") |>
    mutate(mois_num = as.integer(str_extract(mois_var, "\\d+$")),
           Mois = factor(mois_labs[mois_num], levels = mois_labs),
           actif = if_else(actif == 1, 1, 0, missing = 0)) |>
    summarise(n_actif = sum(actif), n_total = n(), .by = c(Observatory, Produit, Mois)) |>
    mutate(pct = round(n_actif / n_total * 100, 1))
  ggplot(ef_s, aes(x = Mois, y = pct, color = Produit, group = Produit)) +
    geom_line(linewidth = 0.8) + geom_point(size = 1.5) +
    facet_wrap(~Observatory) +
    labs(x = NULL, y = "% actifs", color = "Produit") +
    theme_ror() + theme(axis.text.x = element_text(angle = 45, hjust = 1))
}, res_ef)
```

::: {.content-visible when-profile="consolidated"}

### Commercialisation des produits forestiers

Une partie des produits forestiers collectés (charbon, bois de chauffe, bois d'œuvre) fait l'objet d'une commercialisation. La proportion de ménages qui vendent et les montants moyens de vente donnent une indication de l'importance économique de cette activité.

:::: {.content-hidden when-profile="marovoay"}
::: obs-alaotra
A Alaotra, la vente de produits forestiers concerne principalement le bois de chauffe (kitay), avec 17 % des ménages déclarant en commercialiser une partie de leur production. En moyenne, 60 % du volume collecté est vendu, pour un montant moyen de 323667 Ar. La vente de charbon (saribao) concerne 5 % des ménages, mais la part commercialisée est particulièrement élevée, atteignant 93 % des quantités produites, avec un revenu moyen de 596720 Ar. Le bois d’œuvre est vendu par seulement 3 % des ménages, mais il génère le montant moyen le plus important, estimé à 2182571 Ar, avec une proportion moyenne vendue de 89 %. Ces résultats montrent que, malgré le faible nombre de vendeurs, certains produits forestiers constituent une source de revenus significative pour les ménages concernés.
:::
::::

:::: {.content-hidden when-profile="alaotra"}
::: obs-marovoay
A Marovoay, la commercialisation des produits forestiers reste limitée en nombre de ménages vendeurs. Le charbon (saribao) est le produit le plus fréquemment vendu, avec 11 % des ménages concernés. En moyenne, 73 % des quantités collectées sont destinées à la vente, pour un montant moyen de 309638 Ar. Le bois de chauffe (kitay) est vendu par 4 % des ménages, avec une proportion moyenne commercialisée de 59 % et un revenu moyen de 292857 Ar. Le bois d’œuvre concerne seulement 2 % des ménages vendeurs, mais la quasi-totalité des quantités collectées est commercialisée (99 %), générant un montant moyen de 16180 Ar. Ces résultats indiquent que les produits forestiers participent aux revenus monétaires des ménages, bien que cette activité reste concentrée chez une faible proportion d’entre eux.
:::
::::


```{r}
#| tbl-cap: "Part des ménages vendant les produits forestiers et montant moyen de vente (Ar)"
#| label: tbl-ef-vente

ef_vente <- res_ef |>
  filter(ef_lig %in% 1:3) |>
  left_join(ef_labels, by = "ef_lig") |>
  mutate(vend = if_else(efc > 0 & !is.na(efc), TRUE, FALSE)) |>
  summarise(
    pct_vendeurs = round(sum(vend) / n() * 100, 0),
    pct_vente_moyen = round(mean(efc[vend], na.rm = TRUE), 0),
    montant_moyen = round(mean(efd[vend], na.rm = TRUE), 0),
    .by = c(Observatory, Produit)
  )

ef_vente |>
  obs_gt() |>
  cols_label(
    Produit = "Produit",
    pct_vendeurs = "% de vendeurs",
    pct_vente_moyen = "% vendu (moyen)",
    montant_moyen = "Montant moyen (Ar)"
  ) |>
  fmt_number(columns = montant_moyen, decimals = 0, sep_mark = " ") |>
  tab_style(
    style = list(cell_text(weight = "bold"), cell_fill(color = "#DCDCDC")),
    locations = cells_column_labels(columns = everything())
  ) |>
  tab_style(
    style = list(cell_text(weight = "bold"), cell_fill(color = "#B0E0E6")),
    locations = cells_row_groups()
  ) |>
  tab_source_note(source_note = md("**Source : Enquête auprès des OR 2025**"))
```

```{r dl_tbl_ef_vente}
#| echo: false
#| results: asis
dl_tbl_variants("tbl_ef_vente", "10", function(d) {
  ef_labels <- tribble(~ef_lig, ~Produit, 1, "Charbon", 2, "Bois de chauffe", 3, "Bois d'oeuvre")
  d |>
    filter(ef_lig %in% 1:3) |>
    left_join(ef_labels, by = "ef_lig") |>
    mutate(vend = if_else(efc > 0 & !is.na(efc), TRUE, FALSE)) |>
    summarise(
      pct_vendeurs = round(sum(vend) / n() * 100, 0),
      pct_vente_moyen = round(mean(efc[vend], na.rm = TRUE), 0),
      montant_moyen = round(mean(efd[vend], na.rm = TRUE), 0),
      .by = c(Observatory, Produit)
    ) |>
    select(Site = Observatory, Produit, pct_vendeurs, pct_vente_moyen, montant_moyen)
}, res_ef)
```

:::

### Fréquentation de l'Aire protégée

L’analyse de la fréquentation et de la connaissance de l’Aire protégée permet de caractériser la proportion de ménages usagers, l’importance vitale qu’ils accordent à cet accès ainsi que leur degré de connaissance géographique du site.

La variable `UM1` indique si le ménage se rend dans la zone protégée. Le @tbl-frequentation résume la fréquentation et ses caractéristiques.

:::: {.content-hidden when-profile="marovoay"}
::: obs-alaotra
A Alaotra, 44 % des ménages déclarent se rendre dans l’Aire Protégée, tandis que 31 % considèrent qu’il est vital ou nécessaire d’y aller. Parmi les usagers connaissant le lieu, 45 % estiment avoir une connaissance « plus ou moins » bonne de l’Aire Protégée. Une proportion plus réduite, soit 11 %, déclare très bien connaître cet espace, alors que 44 % indiquent avoir une très faible connaissance du lieu. Ces résultats montrent que, malgré une fréquentation relativement importante, le niveau de connaissance de l’Aire Protégée demeure contrasté parmi les usagers.
:::
::::

:::: {.content-hidden when-profile="alaotra"}
::: obs-marovoay
A Marovoay, 27 % des ménages déclarent fréquenter l’Aire Protégée et 21 % considèrent qu’il est vital ou nécessaire de s’y rendre. Parmi les usagers, 33 % déclarent avoir une connaissance « plus ou moins » bonne du lieu et 14 % affirment très bien le connaître. Toutefois, plus de la moitié des répondants (53 %) indiquent avoir une très faible connaissance de l’Aire Protégée. 
:::
::::

```{r}
#| tbl-cap: "Fréquentation et connaissance de l'Aire protégée"
#| label: tbl-frequentation

freq_items <- bind_rows(
  pct_oui(res_um1, "um1", "Se rend dans l'Aire protégée"),
  # Parmi ceux qui y vont
  pct_oui(res_um1 |> filter(um1 == 1), "um1c", "Considère vital / nécessaire d'y aller")
)

# Connaissance du lieu (um1a) — distribution parmi usagers
conn_all <- res_um1 |>
  filter(um1 == 1, !is.na(um1a)) |>
  mutate(Conn = case_when(
    um1a == 1 ~ "Très peu",
    um1a == 2 ~ "Plus ou moins",
    um1a == 3 ~ "Très bien"
  ))

conn_by_obs <- conn_all |>
  count(Observatory, Conn) |>
  mutate(pct = round(n / sum(n) * 100, 0), .by = Observatory) |>
  select(-n) |>
  pivot_wider(names_from = Observatory, values_from = pct, values_fill = 0)

conn_tbl <- conn_by_obs |>
  rename(Item = Conn) |>
  mutate(Item = paste0("  - ", Item))

bind_rows(
  freq_items,
  tibble(Item = "Connaissance du lieu (parmi usagers) :") |>
    bind_cols(setNames(as.list(rep(NA_real_, length(intersect(c("Alaotra", "Marovoay"), names(freq_items))))),
                       intersect(c("Alaotra", "Marovoay"), names(freq_items)))),
  conn_tbl
) |>
  gt() |>
  safe_cols_label(Item = "", Alaotra = "Alaotra", Marovoay = "Marovoay") |>
  fmt_number(columns = any_of(c("Alaotra", "Marovoay")), decimals = 0, pattern = "{x} %") |>
  sub_missing(missing_text = "") |>
  tab_style(
    style = list(cell_text(weight = "bold"), cell_fill(color = "#DCDCDC")),
    locations = cells_column_labels(columns = everything())
  ) |>
  tab_source_note(source_note = md("**Source : Enquête auprès des OR 2025**"))
```

```{r dl_tbl_frequentation}
#| echo: false
#| results: asis
dl_tbl_variants("tbl_frequentation", "10", function(d) {
  pct_v <- function(df, var, label) {
    var_sym <- sym(var)
    df |> summarise(pct = round(sum(!!var_sym == 1, na.rm = TRUE) / sum(!is.na(!!var_sym)) * 100, 0), .by = Observatory) |> mutate(Item = label)
  }
  freq <- bind_rows(
    pct_v(d, "um1", "Se rend dans l'AP"),
    pct_v(d |> filter(um1 == 1), "um1c", "Considère vital d'y aller")
  )
  conn <- d |> filter(um1 == 1, !is.na(um1a)) |>
    mutate(Conn = case_when(um1a == 1 ~ "Très peu", um1a == 2 ~ "Plus ou moins", um1a == 3 ~ "Très bien")) |>
    count(Observatory, Conn) |>
    mutate(pct = round(n / sum(n) * 100, 0), .by = Observatory) |>
    select(Observatory, Item = Conn, pct)
  bind_rows(freq, conn) |> select(Site = Observatory, Item, pct)
}, res_um1)
```

### Raisons de non-fréquentation

Pour les ménages qui ne se rendent pas dans l'AP, les raisons invoquées sont les suivantes.

:::: {.content-hidden when-profile="marovoay"}
::: obs-alaotra
A Alaotra, l’absence d’intérêt constitue également une raison importante, avec 39 % des ménages déclarant ne rien y trouver d’intéressant. L’interdiction légale est mentionnée par 10 % des répondants comme facteur limitant l’accès à l’Aire Protégée. Les raisons liées au danger et aux interdits coutumiers (fady) restent marginales, chacune étant citée par 4 % des ménages.
:::
::::

:::: {.content-hidden when-profile="alaotra"}
::: obs-marovoay
A Marovoay, l’absence d’intérêt est citée par 35 % des répondants, traduisant une faible attractivité de l’espace pour une partie des ménages. L’interdiction par la loi est évoquée par 16 % des ménages. Ce qui montre que les règles de protection constituent un facteur de limitation plus visible pour certains usagers. Les raisons liées au danger (3 %) et aux interdits coutumiers ou fady (1 %) demeurent très peu mentionnées.
:::
::::

```{r non_freq_data}
um1_non <- res_um1 |> filter(um1 == 2)

non_items <- tribble(
  ~var,      ~label,
  "um1d_a",  "Interdit par la loi",
  "um1d_b",  "Fady (interdit coutumier)",
  "um1d_c",  "Rien d'intéressant",
  "um1d_d",  "Dangereux",
  "um1d_e",  "Autre raison"
)

non_freq <- non_items |>
  pmap_dfr(\(var, label) pct_oui_site(um1_non, var, label))
```

```{r}
#| fig-cap: "Raisons de ne pas se rendre dans l'Aire protégée (% de Oui parmi ceux qui n'y vont pas)"
#| fig-width: !expr fig_w("fig-non-freq")
#| fig-height: !expr fig_h("fig-non-freq")
#| label: fig-non-freq
non_freq |>
  make_bar_obs(x = Item, y = pct, y_label = "% de ménages")
```

```{r dl_fig_non_freq}
#| echo: false
#| results: asis
dl_fig_variants("fig_non_freq", "10", function(d) {
  non_items <- tribble(
    ~var, ~label,
    "um1d_a", "Interdit par la loi", "um1d_b", "Fady", "um1d_c", "Rien d'intéressant",
    "um1d_d", "Dangereux", "um1d_e", "Autre"
  )
  pct_v <- function(df, var, label) {
    var_sym <- sym(var)
    df |> summarise(pct = round(sum(!!var_sym == 1, na.rm = TRUE) / sum(!is.na(!!var_sym)) * 100, 0), .by = Observatory) |> mutate(Item = label)
  }
  um1_non <- d |> filter(um1 == 2)
  result <- non_items |> pmap_dfr(\(var, label) pct_v(um1_non, var, label))
  result |>
    mutate(Item = fct_reorder(Item, pct, .fun = max)) |>
    ror_bar_grouped(
      x = Item, fill = Observatory,
      y_label = "% de ménages", direction = "horizontal", facet = FALSE
    )
}, res_um1)
```

### Usages de l'Aire protégée

Parmi les ménages qui se rendent dans l'AP, la @fig-usages-ap détaille les raisons et la @fig-freq-usages la fréquence des déplacements.

:::: {.content-hidden when-profile="marovoay"}
::: obs-alaotra
A Alaotra, les activités de promenade et de loisir ainsi que la chasse ou la pêche représentent chacune 16 % des usages déclarés. Les activités liées à l’exploitation directe des ressources naturelles restent relativement limitées : 6 % des usagers fréquentent l’Aire Protégée pour cultiver, 3 % pour faire paître les animaux et 1 % pour couper du bois. La cueillette de plantes comestibles et médicinales est très faiblement mentionnée, avec respectivement 2 % des réponses. Les usages culturels et artisanaux demeurent également marginaux, avec 1 % des ménages citant les rituels ou cérémonies funéraires et 1 % les produits destinés à l’artisanat. 
:::
::::

:::: {.content-hidden when-profile="alaotra"}
::: obs-marovoay
A Marovoay, la principale raison de fréquentation de l’Aire Protégée est liée à la promenade et au loisir, mentionnée par 67 % des usagers. La cueillette de plantes comestibles concerne 14 % des usagers. La coupe de bois est citée par 8 % des répondants. Les autres usages restent très peu fréquents : 2 % des ménages déclarent accompagner des touristes ou des chercheurs et 2 % évoquent les rituels ou cérémonies funéraires. Les activités agricoles, le pâturage, les produits artisanaux et le passage des zébus ne concernent chacun qu’environ 1 % des usagers. 
:::
::::

```{r usages_data}
um2_labels <- tribble(
  ~um2_lig, ~Raison,
  1,  "Cueillette plantes (comestibles)",
  2,  "Cueillette plantes (médicinales)",
  3,  "Cultiver",
  4,  "Chasser / pêcher",
  5,  "Faire paître (herbe)",
  6,  "Faire passer les zébus",
  7,  "Couper du bois",
  8,  "Produits pour artisanat",
  9,  "Rituel / cérémonie / funérailles",
  10, "Accompagner touristes / chercheurs",
  11, "Promenade / loisir",
  12, "Autre"
)

usages <- res_um2 |>
  expand_sites_for_profile() |>
  filter(um2_lig %in% 1:12, um2_a == 1) |>
  left_join(um2_labels, by = "um2_lig") |>
  count(Observatory, Raison) |>
  left_join(
    res_um1 |> expand_sites_for_profile() |> filter(um1 == 1) |> count(Observatory, name = "n_usagers"),
    by = "Observatory"
  ) |>
  mutate(pct = round(n / n_usagers * 100, 0))
```

```{r}
#| fig-cap: "Raisons de se rendre dans l'Aire protégée (% de Oui parmi les usagers)"
#| fig-width: !expr fig_w("fig-usages-ap")
#| fig-height: !expr fig_h("fig-usages-ap")
#| label: fig-usages-ap
usages |>
  make_bar_obs(x = Raison, y = pct, y_label = "% des usagers de l'AP")
```

```{r dl_fig_usages_ap}
#| echo: false
#| results: asis
dl_fig_variants("fig_usages_ap", "10", function(d) {
  um2_labels <- tribble(
    ~um2_lig, ~Raison,
    1, "Cueillette (comest.)", 2, "Cueillette (médic.)", 3, "Cultiver",
    4, "Chasser/pêcher", 5, "Pâturage", 6, "Passage zébus",
    7, "Couper bois", 8, "Artisanat", 9, "Rituel",
    10, "Touristes/chercheurs", 11, "Promenade", 12, "Autre"
  )
  usagers <- d |> filter(um2_lig %in% 1:12, um2_a == 1) |> left_join(um2_labels, by = "um2_lig") |>
    count(Observatory, Raison)
  n_usagers <- d |> filter(um2_lig == 1) |> distinct(j5, Observatory) |> count(Observatory, name = "n_us")
  usage_pct <- usagers |> left_join(n_usagers, by = "Observatory") |>
    mutate(pct = round(n / n_us * 100, 0))
  usage_pct |>
    mutate(Raison = fct_reorder(Raison, pct, .fun = max)) |>
    ror_bar_grouped(
      x = Raison, fill = Observatory,
      y_label = "% des usagers", direction = "horizontal", facet = FALSE
    )
}, res_um2)
```

:::: {.content-hidden when-profile="marovoay"}
::: obs-alaotra
A Alaotra, les déplacements les plus fréquents dans l’Aire Protégée concernent principalement les activités agricoles et de subsistance. Les activités de culture enregistrent la proportion la plus élevée d’usagers s’y rendant plusieurs fois par semaine (29 %), suivies de la chasse ou de la pêche (22 %). La cueillette de plantes médicinales et le pâturage présentent également des fréquentations régulières, avec respectivement 25 % et 14 % des usagers déclarant fréquenter l’aire plusieurs fois par semaine. Les déplacements effectués une fois par semaine concernent surtout la cueillette de plantes médicinales (25 %), puis la culture et le pâturage (14 % chacun), ainsi que la chasse ou la pêche (8 %). Les usages réalisés quelques fois par mois restent relativement limités et concernent principalement la culture (14 %). En revanche, la majorité des autres activités sont pratiquées de manière occasionnelle, quelques fois par an. C’est notamment le cas de la promenade et du loisir (88 %), des rituels ou cérémonies funéraires, de la coupe du bois, de la cueillette de plantes comestibles, des activités artisanales, de l’accompagnement de touristes ou chercheurs et du passage des zébus, qui sont exclusivement ou presque réalisés de manière ponctuelle. 
:::
::::

:::: {.content-hidden when-profile="alaotra"}
::: obs-marovoay
A Marovoay, l’activité présentant la fréquence la plus élevée est le pâturage, puisque l’ensemble des usagers concernés déclarent se rendre dans l’Aire Protégée plusieurs fois par semaine. La cueillette de plantes comestibles constitue également une activité relativement régulière, avec 15 % des usagers s’y rendant plusieurs fois par semaine et 10 % une fois par semaine. Aucune autre activité ne présente de fréquentation hebdomadaire importante. Les déplacements effectués quelques fois par mois concernent principalement les activités agricoles, pratiquées à cette fréquence par tous les usagers concernés, ainsi que la cueillette de plantes comestibles (20 %) et, dans une moindre mesure, la coupe du bois (18 %). Les autres usages sont essentiellement occasionnels et réalisés quelques fois par an. Cela concerne particulièrement la promenade et le loisir (98 %), mais aussi les rituels ou cérémonies funéraires, l’accompagnement de touristes ou chercheurs, les produits artisanaux et le passage des zébus, qui sont exclusivement pratiqués à une fréquence annuelle.
:::
::::


```{r}
#| fig-cap: "Fréquence des déplacements dans l'AP selon l'usage, par observatoire"
#| fig-width: !expr fig_w("fig-freq-usages")
#| fig-height: !expr fig_h("fig-freq-usages")
#| label: fig-freq-usages

freq_labels <- c(
  "1" = "Quelques fois par an",
  "2" = "Quelques fois par mois",
  "3" = "Une fois par semaine",
  "4" = "Plusieurs fois par semaine"
)

freq_usage <- res_um2 |>
  expand_sites_for_profile() |>
  filter(um2_lig %in% 1:12, um2_a == 1, um2_b %in% 1:4) |>
  left_join(um2_labels, by = "um2_lig") |>
  mutate(Fréquence = factor(freq_labels[as.character(um2_b)],
                            levels = rev(freq_labels)))

freq_pct <- freq_usage |>
  count(Observatory, Raison, Fréquence) |>
  mutate(pct = round(n / sum(n) * 100, 1), .by = c(Observatory, Raison))

freq_pct |>
  mutate(Raison = fct_reorder(Raison, n, .fun = sum)) |>
  ror_bar_stacked(
    x = Raison, y = pct, fill = Fréquence,
    direction = "horizontal"
  ) +
  scale_fill_brewer(palette = "YlOrRd", direction = -1)
```

```{r dl_fig_freq_usages}
#| echo: false
#| results: asis
dl_fig_variants("fig_freq_usages", "10", function(d) {
  um2_labels <- tribble(
    ~um2_lig, ~Raison,
    1, "Cueillette (comest.)", 2, "Cueillette (médic.)", 3, "Cultiver",
    4, "Chasser/pêcher", 5, "Pâturage", 6, "Passage zébus",
    7, "Couper bois", 8, "Artisanat", 9, "Rituel",
    10, "Touristes/chercheurs", 11, "Promenade", 12, "Autre"
  )
  freq_labels <- c("1" = "Qqs fois/an", "2" = "Qqs fois/mois", "3" = "1x/semaine", "4" = "Plrs fois/sem")
  freq_pct <- d |>
    filter(um2_lig %in% 1:12, um2_a == 1, um2_b %in% 1:4) |>
    left_join(um2_labels, by = "um2_lig") |>
    mutate(Fréquence = factor(freq_labels[as.character(um2_b)], levels = rev(freq_labels))) |>
    count(Observatory, Raison, Fréquence) |>
    mutate(pct = round(n / sum(n) * 100, 1), .by = c(Observatory, Raison))
  ggplot(freq_pct, aes(x = fct_reorder(Raison, n, .fun = sum), y = pct, fill = Fréquence)) +
    geom_col(position = "fill") +
    scale_y_continuous(labels = scales::percent) +
    scale_fill_brewer(palette = "YlOrRd", direction = -1) +
    coord_flip() + facet_wrap(~Observatory) +
    labs(x = NULL, y = NULL, fill = "Fréquence") + theme_ror()
}, res_um2)
```

### Saisonnalité de la fréquentation de l'AP

La fréquentation de l'Aire protégée n'est pas uniforme au cours de l'année. Les variations saisonnières reflètent les besoins en ressources naturelles, le calendrier agricole et l'accessibilité physique de la zone.

:::: {.content-hidden when-profile="marovoay"}
::: obs-alaotra
A Alaotra, les usages de l’Aire Protégée présentent des variations selon les périodes climatiques. Pendant la période humide (octobre à avril), les activités de culture restent relativement limitées, avec des niveaux d’activité modérés en début d’année, oscillant autour de 21.6 % entre février et avril, avant une baisse progressive jusqu’en avril. Cette phase précède les récoltes du riz pluvial (avril-mai) et du riz irrigué (mai-juin) documentées dans le calendrier de la zone Moyen-Est. Les activités de promenade et de loisir demeurent également faibles et relativement stables durant cette période, bien qu’un pic de 33.3 % soit observé en avril. Les activités de chasse ou de pêche se maintiennent à des niveaux modérés, variant de 11.1 % à 14.3 %, tandis que les autres usages connaissent peu de variations. Durant la période sèche (mai à septembre), les activités de culture augmentent progressivement pour atteindre leurs niveaux les plus élevés entre août et septembre avec 43.1 % de mentions. Cette intensification coïncide avec la phase de préparation des sols pour le cycle suivant identifiée dans la zone Moyen-Est en août et septembre. Les activités de chasse ou de pêche connaissent également une hausse marquée au cours de cette période, atteignant un sommet de 50.0 % en septembre et octobre. Les promenades et loisirs restent relativement réguliers malgré quelques fluctuations entre 11.1 % et 25.9 %. Les autres usages demeurent globalement modérés tout au long de l’année. Ces résultats montrent une intensification des usages productifs de l’Aire Protégée pendant la saison sèche.
:::
::::

:::: {.content-hidden when-profile="alaotra"}
::: obs-marovoay
A Marovoay, les usages de l’Aire Protégée varient fortement selon les saisons. Pendant la période humide (octobre à avril), les activités de culture présentent des pics très importants notamment au mois d’avril où la proportion d’usagers actifs atteint son niveau maximal de 100.0 %. Ce résultat concorde avec la période de récolte des campagnes Asara (riz de 2ème saison) et Atriatry (riz intermédiaire) documentées entre avril et juin dans la zone du Nord-Ouest. Les promenades et loisirs enregistrent également une forte augmentation à cette période avec 57.1 % en avril avant de diminuer rapidement les mois suivants. Les autres usages restent relativement faibles pendant cette saison, bien que certaines hausses ponctuelles soient observées. Durant la période sèche (mai à septembre), les activités de culture diminuent fortement, avec une absence totale de mentions entre mai et août, avant de connaître un nouveau pic très marqué au mois de septembre atteignant 100.0 %. Ce pic de septembre, qui se prolonge en octobre, correspond au déclenchement de la récolte de la campagne Jeby dans le Nord-Ouest, située entre mi-septembre et novembre. Les activités de cueillette de plantes comestibles augmentent progressivement au cours de la saison sèche et atteignent leurs niveaux les plus élevés entre octobre et novembre, grimpant jusqu’à 65.2 %. Les activités de chasse ou de pêche restent globalement faibles et relativement stables tout au long de l’année, variant entre 4.3 % et 19.1 %. Ces résultats mettent en évidence une forte saisonnalité des usages de l’Aire Protégée, avec des pics d’activités concentrés autour des transitions entre saisons.
:::
::::

```{r}
#| fig-cap: "Saisonnalité des usages de l'AP (% d'usagers actifs par mois, principales raisons), par observatoire"
#| fig-width: !expr fig_w("fig-saison-ap")
#| fig-height: !expr fig_h("fig-saison-ap")
#| label: fig-saison-ap

um2_mois <- paste0("um2_d_", sprintf("%02d", 1:12))

top_raisons <- res_um2 |>
  filter(um2_lig %in% 1:12, um2_a == 1) |>
  count(um2_lig, sort = TRUE) |>
  head(5) |>
  pull(um2_lig)

ap_saison <- res_um2 |>
  expand_sites_for_profile() |>
  filter(um2_lig %in% top_raisons, um2_a == 1) |>
  left_join(um2_labels, by = "um2_lig") |>
  pivot_longer(cols = all_of(um2_mois), names_to = "mois_var", values_to = "actif") |>
  mutate(
    mois_num = as.integer(str_extract(mois_var, "\\d+$")),
    Mois = factor(mois_labs[mois_num], levels = mois_labs),
    actif = if_else(actif == 1, 1, 0, missing = 0)
  ) |>
  summarise(n_actif = sum(actif), n_total = n(), .by = c(Observatory, Raison, Mois)) |>
  mutate(pct = round(n_actif / n_total * 100, 1))

ggplot(ap_saison, aes(x = Mois, y = pct, color = Raison, group = Raison)) +
  geom_line(linewidth = 0.8) +
  geom_point(size = 1.5) +
  facet_wrap(~Observatory) +
  labs(x = NULL, y = "% actifs", color = "Raison") +
  theme_ror() +
  theme(axis.text.x = element_text(angle = 45, hjust = 1))
```

```{r dl_fig_saison_ap}
#| echo: false
#| results: asis
dl_fig_variants("fig_saison_ap", "10", function(d) {
  um2_labels <- tribble(
    ~um2_lig, ~Raison,
    1, "Cueillette (comest.)", 2, "Cueillette (médic.)", 3, "Cultiver",
    4, "Chasser/pêcher", 5, "Pâturage", 6, "Passage zébus",
    7, "Couper bois", 8, "Artisanat", 9, "Rituel",
    10, "Touristes/chercheurs", 11, "Promenade", 12, "Autre"
  )
  mois_labs <- c("Jan", "Fév", "Mar", "Avr", "Mai", "Jun", "Jul", "Aoû", "Sep", "Oct", "Nov", "Déc")
  um2_mois <- paste0("um2_d_", sprintf("%02d", 1:12))
  top_r <- d |> filter(um2_lig %in% 1:12, um2_a == 1) |> count(um2_lig, sort = TRUE) |> head(5) |> pull(um2_lig)
  ap_s <- d |>
    filter(um2_lig %in% top_r, um2_a == 1) |>
    left_join(um2_labels, by = "um2_lig") |>
    pivot_longer(cols = all_of(um2_mois), names_to = "mois_var", values_to = "actif") |>
    mutate(mois_num = as.integer(str_extract(mois_var, "\\d+$")),
           Mois = factor(mois_labs[mois_num], levels = mois_labs),
           actif = if_else(actif == 1, 1, 0, missing = 0)) |>
    summarise(n_actif = sum(actif), n_total = n(), .by = c(Observatory, Raison, Mois)) |>
    mutate(pct = round(n_actif / n_total * 100, 1))
  ggplot(ap_s, aes(x = Mois, y = pct, color = Raison, group = Raison)) +
    geom_line(linewidth = 0.8) + geom_point(size = 1.5) +
    facet_wrap(~Observatory) +
    labs(x = NULL, y = "% actifs", color = "Raison") +
    theme_ror() + theme(axis.text.x = element_text(angle = 45, hjust = 1))
}, res_um2)
```


## Feux de brousse {#sec-feu}

L’analyse des perceptions et des pratiques relatives aux feux de brousse permet de caractériser le rapport des ménages à cette activité en explorant les motivations invoquées, la saisonnalité des brûlis ainsi que les avis sur l’évolution et la réglementation de cette pratique.

### Opinions sur les raisons des feux

Les ménages ont été interrogés sur les raisons pour lesquelles les gens font des feux dans la région (question `S16`, réponses multiples).

:::: {.content-hidden when-profile="marovoay"}
::: obs-alaotra
A Alaotra, la principale raison perçue de faire des feux est liée au nettoyage des espaces, mentionnée par 52 % des ménages. L’augmentation des surfaces cultivées constitue également une motivation importante, citée par 24 % des répondants. Les usages liés à l’élevage restent présents, avec 15 % des ménages associant les feux à l’augmentation des surfaces de pâturage. Le marquage du territoire est évoqué par 8 % des répondants. Les autres raisons demeurent marginales, notamment la vengeance (4 %), les pratiques traditionnelles ou rituelles (2 %), la chasse (2 %) et la protection (1 %). Les formes de mécontentement envers les autorités locales ou nationales sont très faiblement mentionnées. Ces résultats montrent que les feux sont principalement perçus comme des pratiques liées à la gestion et à l’exploitation des espaces ruraux.
:::
::::

:::: {.content-hidden when-profile="alaotra"}
::: obs-marovoay
A Marovoay, le nettoyage des espaces apparaît très largement comme la principale raison perçue de faire des feux, cité par 81 % des ménages. L’augmentation des surfaces cultivées est également mentionnée par 34 % des répondants, tandis que 23 % associent les feux au marquage du territoire. L’augmentation des surfaces de pâturage concerne 18 % des réponses. Les autres motivations restent peu fréquentes, notamment les pratiques traditionnelles ou rituelles (5 %), la vengeance (3 %) et la chasse (2 %). Les raisons liées à la protection ainsi qu’au mécontentement envers les autorités locales ou nationales sont marginales, chacune représentant environ 1 % des réponses. Ces résultats indiquent que les feux sont avant tout associés aux pratiques d’aménagement et de contrôle des espaces.
:::
::::


```{r raisons_feux_data}
feu_items <- tribble(
  ~var,      ~label,
  "s16_01",  "Augmenter surfaces cultivées",
  "s16_02",  "Augmenter surfaces pâturages",
  "s16_03",  "Protéger",
  "s16_04",  "Nettoyer",
  "s16_05",  "Chasser",
  "s16_06",  "Marquer son territoire",
  "s16_07",  "Pratique traditionnelle / rituel",
  "s16_08",  "Mécontentement (autorités locales)",
  "s16_09",  "Mécontentement (autorités nationales)",
  "s16_10",  "Vengeance"
)

feu_raisons <- feu_items |>
  pmap_dfr(\(var, label) pct_oui_site(res_feubrousse, var, label))
```

```{r}
#| fig-cap: "Raisons perçues de faire des feux (% de Oui)"
#| fig-width: !expr fig_w("fig-raisons-feux")
#| fig-height: !expr fig_h("fig-raisons-feux")
#| label: fig-raisons-feux
feu_raisons |>
  make_bar_obs(x = Item, y = pct, y_label = "% de ménages")
```

```{r dl_fig_raisons_feux}
#| echo: false
#| results: asis
dl_fig_variants("fig_raisons_feux", "10", function(d) {
  feu_items <- tribble(
    ~var, ~label,
    "s16_01", "Augmenter surfaces cultivées", "s16_02", "Augmenter pâturages",
    "s16_03", "Protéger", "s16_04", "Nettoyer", "s16_05", "Chasser",
    "s16_06", "Marquer territoire", "s16_07", "Tradition/rituel",
    "s16_08", "Mécontentement (local)", "s16_09", "Mécontentement (national)",
    "s16_10", "Vengeance"
  )
  pct_v <- function(df, var, label) {
    var_sym <- sym(var)
    df |> summarise(pct = round(sum(!!var_sym == 1, na.rm = TRUE) / sum(!is.na(!!var_sym)) * 100, 0), .by = Observatory) |> mutate(Item = label)
  }
  result <- feu_items |> pmap_dfr(\(var, label) pct_v(d, var, label))
  result |>
    mutate(Item = fct_reorder(Item, pct, .fun = max)) |>
    ror_bar_grouped(
      x = Item, fill = Observatory,
      y_label = "% de ménages", direction = "horizontal", facet = FALSE
    )
}, res_feubrousse)
```

### Pratique du feu

Au-delà des opinions, une partie des ménages déclarent avoir eux-mêmes pratiqué le brûlis. Le taux de pratique et les motivations avancées permettent de mesurer l'écart entre les discours et les comportements effectifs.

:::: {.content-hidden when-profile="marovoay"}
::: obs-alaotra
A Alaotra, 67 % des ménages considèrent que faire des feux constitue une pratique normale, mais seuls 8 % estiment qu’elle est vitale ou nécessaire. Par ailleurs, 11 % des répondants déclarent avoir déjà pratiqué des feux et 10 % indiquent que des feux ont eu lieu au cours des douze derniers mois. Lorsque des feux sont signalés, ils se produisent majoritairement loin des villages et hors de l’Aire Protégée (80 %), tandis que 20 % sont localisés près des villages. Une large majorité des ménages concernés (82 %) affirme chercher à maîtriser les feux, bien que 33 % déclarent qu’un feu leur a déjà échappé.
:::
::::

:::: {.content-hidden when-profile="alaotra"}
::: obs-marovoay
A Marovoay, 77 % des ménages considèrent que faire des feux est une pratique normale et 62 % estiment même qu’elle est vitale ou nécessaire. Plus de la moitié des répondants (54 %) déclarent avoir déjà pratiqué des feux, tandis que 72 % signalent la présence de feux au cours des douze derniers mois. Les feux sont localisés aussi bien loin des villages et hors de l’Aire Protégée (52 %) qu’à proximité des villages (48 %). La majorité des ménages concernés (81 %) déclare chercher à maîtriser les feux. Toutefois, seuls 5 % indiquent qu’un feu leur a déjà échappé.
:::
::::

```{r}
#| tbl-cap: "Pratique et perception des feux par observatoire"
#| label: tbl-feux

feu_tbl <- bind_rows(
  pct_oui(res_feubrousse, "s17",   "Faire des feux est une pratique normale"),
  pct_oui(res_feubrousse, "s17_a", "Faire des feux est vital / nécessaire"),
  pct_oui(res_feubrousse, "s18",   "A déjà fait des feux"),
  pct_oui(res_feubrousse, "s18_b", "Feux au cours des 12 derniers mois")
)

# Localisation des feux (s18_c) parmi ceux qui ont fait feu récemment
loc_feux <- res_feubrousse |>
  filter(s18_b == 1, s18_c %in% 1:3) |>
  mutate(
    Lieu = case_when(
      s18_c == 1 ~ "Près du village",
      s18_c == 2 ~ "Loin (hors AP)",
      s18_c == 3 ~ "Dans l'AP"
    )
  ) |>
  count(Observatory, Lieu) |>
  mutate(pct = round(n / sum(n) * 100, 0), .by = Observatory) |>
  select(-n) |>
  pivot_wider(names_from = Observatory, values_from = pct, values_fill = 0)

loc_tbl <- loc_feux |>
  rename(Item = Lieu) |>
  mutate(Item = paste0("  - ", Item))

# Maîtrise et échappement
maitr <- pct_oui(res_feubrousse |> filter(s18 == 1), "s19", "Cherche à maîtriser le feu")
echap <- pct_oui(res_feubrousse |> filter(s18 == 1), "s20", "Un feu lui a déjà échappé")

bind_rows(
  feu_tbl,
  tibble(Item = "Si feux dans l'année, localisation :") |>
    bind_cols(setNames(as.list(rep(NA_real_, length(intersect(c("Alaotra", "Marovoay"), names(feu_tbl))))),
                       intersect(c("Alaotra", "Marovoay"), names(feu_tbl)))),
  loc_tbl,
  maitr,
  echap
) |>
  gt() |>
  safe_cols_label(Item = "", Alaotra = "Alaotra", Marovoay = "Marovoay") |>
  fmt_number(columns = any_of(c("Alaotra", "Marovoay")), decimals = 0, pattern = "{x} %") |>
  sub_missing(missing_text = "") |>
  tab_style(
    style = list(cell_text(weight = "bold"), cell_fill(color = "#DCDCDC")),
    locations = cells_column_labels(columns = everything())
  ) |>
  tab_source_note(source_note = md("**Source : Enquête auprès des OR 2025**"))
```

```{r fig_feux}
#| fig-cap: "Pratique et perception des feux (% de Oui)"

feu_long <- bind_rows(
  pct_oui_site(res_feubrousse, "s17",   "Faire des feux est une pratique normale"),
  pct_oui_site(res_feubrousse, "s17_a", "Faire des feux est vital / n\u00e9cessaire"),
  pct_oui_site(res_feubrousse, "s18",   "A d\u00e9j\u00e0 fait des feux"),
  pct_oui_site(res_feubrousse, "s18_b", "Feux au cours des 12 derniers mois"),
  pct_oui_site(res_feubrousse |> filter(s18 == 1), "s19", "Cherche \u00e0 ma\u00eetriser le feu"),
  pct_oui_site(res_feubrousse |> filter(s18 == 1), "s20", "Un feu lui a d\u00e9j\u00e0 \u00e9chapp\u00e9")
) |>
  filter(!is.na(pct))

feu_long |>
  mutate(Item = reorder(Item, pct)) |>
  ror_bar_grouped(
    x = Item, fill = Observatory,
    y_label = "%", direction = "horizontal", facet = FALSE
  )
```

```{r dl_fig_feux}
#| echo: false
#| results: asis
dl_fig_variants("fig_feux", "10", function(d) {
  pct_v <- function(df, var, label) {
    var_sym <- sym(var)
    df |> summarise(pct = round(sum(!!var_sym == 1, na.rm = TRUE) / sum(!is.na(!!var_sym)) * 100, 0), .by = Observatory) |> mutate(Item = label)
  }
  items <- bind_rows(
    pct_v(d, "s17", "Pratique normale"),
    pct_v(d, "s17_a", "Vital/n\u00e9cessaire"),
    pct_v(d, "s18", "A d\u00e9j\u00e0 fait des feux"),
    pct_v(d, "s18_b", "Feux 12 derniers mois"),
    pct_v(d |> filter(s18 == 1), "s19", "Cherche \u00e0 ma\u00eetriser"),
    pct_v(d |> filter(s18 == 1), "s20", "Un feu lui a \u00e9chapp\u00e9")
  )
  items |>
    mutate(Item = reorder(Item, pct)) |>
    ror_bar_grouped(x = Item, fill = Observatory, y_label = "%", direction = "horizontal", facet = FALSE)
}, res_feubrousse, width = 10, height = 6)
```

```{r dl_tbl_feux}
#| echo: false
#| results: asis
dl_tbl_variants("tbl_feux", "10", function(d) {
  pct_v <- function(df, var, label) {
    var_sym <- sym(var)
    df |> summarise(pct = round(sum(!!var_sym == 1, na.rm = TRUE) / sum(!is.na(!!var_sym)) * 100, 0), .by = Observatory) |> mutate(Item = label) |> select(Observatory, Item, pct)
  }
  items <- bind_rows(
    pct_v(d, "s17", "Pratique normale"),
    pct_v(d, "s17_a", "Vital/nécessaire"),
    pct_v(d, "s18", "A déjà fait des feux"),
    pct_v(d, "s18_b", "Feux 12 derniers mois"),
    pct_v(d |> filter(s18 == 1), "s19", "Cherche à maîtriser"),
    pct_v(d |> filter(s18 == 1), "s20", "Feu lui a échappé")
  )
  items |> select(Site = Observatory, Item, pct)
}, res_feubrousse)
```

### Saisonnalité des feux

Les feux de brousse suivent un calendrier saisonnier bien défini, lié à la préparation des terres de culture et aux conditions de sécheresse favorisant la propagation.

:::: {.content-hidden when-profile="marovoay"}
::: obs-alaotra
A Alaotra, l'analyse de la saisonnalité des feux de brousse montre une activité très faible durant la majeure partie de l'année, restant sous la barre des 10.0 % entre janvier et août. Une intensification brutale est observée à partir du mois de septembre avec 19.0 % de ménages actifs, pour atteindre son sommet annuel en octobre avec 34.5 %, suivi d'un maintien élevé en novembre à 27.7 %. L'activité chute ensuite rapidement dès le mois de décembre pour s'établir à 5.1 %.
Ce pic d'activité concentré entre septembre et novembre se situe précisément à la transition entre la période sèche (mai à septembre) et le début de la période humide (octobre à avril). Cette période de brûlis coïncide avec les phases de préparation des sols pour la riziculture pluviale et irriguée documentées dans la zone Moyen-Est durant les mois d'octobre et novembre. L'usage du feu apparaît ici comme un outil technique de nettoyage et de préparation des parcelles juste avant le retour massif des précipitations nécessaires à la mise en culture.
:::
::::

:::: {.content-hidden when-profile="alaotra"}
::: obs-marovoay
À Marovoay, la pratique des feux suit une dynamique saisonnière encore plus marquée, avec une quasi-inactivité entre janvier et août. La fréquence des feux progresse nettement en septembre avec 21.2 % d'usagers actifs, avant de culminer à un niveau exceptionnel en octobre avec 51.1 %. L'activité demeure importante en novembre avec 38.8 % de mentions, puis décline en décembre pour atteindre 15.5 %. Le sommet observé en octobre intervient au cœur de la transition vers la période humide allant d'octobre à avril. Ce calendrier est en corrélation directe avec les cycles culturaux de la zone Nord-Ouest, correspondant à la fois à la période de récolte de la campagne rizicole Jeby située entre mi-septembre et novembre, et au déclenchement des travaux de préparation des sols pour le riz pluvial et la campagne Asara. L'intensification des feux à cette période souligne leur rôle central dans la gestion des résidus de récolte et la préparation des terres avant les nouveaux semis de saison humide.
:::
::::

```{r}
#| fig-cap: "Saisonnalité des feux de brousse pratiqués (% de ménages actifs par mois, parmi ceux qui ont fait du feu)"
#| fig-width: !expr fig_w("fig-saison-feux")
#| fig-height: !expr fig_h("fig-saison-feux")
#| label: fig-saison-feux

feu_mois_cols <- paste0("s18_a_", sprintf("%02d", 1:12))

feu_saison <- res_feubrousse |>
  expand_sites_for_profile() |>
  filter(s18 == 1) |>
  pivot_longer(cols = any_of(feu_mois_cols), names_to = "mois_var", values_to = "actif") |>
  mutate(
    mois_num = as.integer(str_extract(mois_var, "\\d+$")),
    Mois = factor(mois_labs[mois_num], levels = mois_labs),
    actif = if_else(actif == 1, 1, 0, missing = 0)
  ) |>
  summarise(n_actif = sum(actif), n_total = n(), .by = c(Observatory, Mois)) |>
  mutate(pct = round(n_actif / n_total * 100, 1))

ggplot(feu_saison, aes(x = Mois, y = pct, color = Observatory, group = Observatory)) +
  geom_line(linewidth = 0.8) +
  geom_point(size = 2) +
  labs(x = NULL, y = "% des ménages ayant fait du feu", color = "Observatoire") +
  theme_ror() +
  theme(axis.text.x = element_text(angle = 45, hjust = 1))
```

```{r dl_fig_saison_feux}
#| echo: false
#| results: asis
dl_fig_variants("fig_saison_feux", "10", function(d) {
  mois_labs <- c("Jan", "Fév", "Mar", "Avr", "Mai", "Jun", "Jul", "Aoû", "Sep", "Oct", "Nov", "Déc")
  feu_mois <- paste0("s18_a_", sprintf("%02d", 1:12))
  feu_s <- d |>
    filter(s18 == 1) |>
    pivot_longer(cols = any_of(feu_mois), names_to = "mois_var", values_to = "actif") |>
    mutate(mois_num = as.integer(str_extract(mois_var, "\\d+$")),
           Mois = factor(mois_labs[mois_num], levels = mois_labs),
           actif = if_else(actif == 1, 1, 0, missing = 0)) |>
    summarise(n_actif = sum(actif), n_total = n(), .by = c(Observatory, Mois)) |>
    mutate(pct = round(n_actif / n_total * 100, 1))
  ggplot(feu_s, aes(x = Mois, y = pct, color = Observatory, group = Observatory)) +
    geom_line(linewidth = 0.8) + geom_point(size = 2) +
    labs(x = NULL, y = "% des ménages ayant fait du feu", color = "Observatoire") +
    theme_ror() + theme(axis.text.x = element_text(angle = 45, hjust = 1))
}, res_feubrousse)
```

### Avis sur les feux

Les ménages expriment une perception contrastée de l'évolution des feux de brousse au cours des trois dernières années. Leur avis sur le caractère problématique des feux et sur la nécessité d'une réglementation complète le tableau de la gouvernance locale du feu.

:::: {.content-hidden when-profile="marovoay"}
::: obs-alaotra
A Alaotra, les feux de brousse restent relativement limités pendant une grande partie de l’année, avec des proportions de ménages actifs variant généralement entre 2 % et 7 % durant la période humide (octobre à avril). À partir du mois de juillet, correspondant à la saison sèche, l’activité commence à augmenter progressivement, passant de 7 % en juillet à 8 % en août, puis à 20 % en septembre. Le niveau maximal est atteint en octobre avec 35 % des ménages ayant pratiqué des feux de brousse. L’activité diminue ensuite à 28 % en novembre avant de retomber à 5 % en décembre. Ces résultats montrent que les pratiques de feux de brousse se concentrent principalement à la fin de la saison sèche et au début de la période humide.
:::
::::

:::: {.content-hidden when-profile="alaotra"}
::: obs-marovoay
A Marovoay, les proportions de ménages pratiquant les feux de brousse restent faibles entre janvier et août, oscillant globalement entre 3 % et 8 %. Une forte augmentation est observée à partir de septembre, où la proportion atteint 22 %, puis un pic très marqué est enregistré en octobre avec 51 % des ménages actifs. Bien que l’activité diminue ensuite, les niveaux demeurent élevés avec 39 % en novembre et 16 % en décembre. Ces résultats mettent en évidence une forte intensification des feux de brousse à la fin de la saison sèche, suivie d’une baisse progressive au début de la période humide.
:::
::::

```{r}
#| fig-cap: "Évolution perçue des feux depuis 3 ans, par observatoire"
#| fig-width: !expr fig_w("fig-evol-feux")
#| fig-height: !expr fig_h("fig-evol-feux")
#| label: fig-evol-feux

evol_feux <- res_feubrousse |>
  expand_sites_for_profile() |>
  filter(s21 %in% 1:3) |>
  mutate(
    Évolution = case_when(
      s21 == 1 ~ "En hausse",
      s21 == 2 ~ "Stable",
      s21 == 3 ~ "En diminution"
    ),
    Évolution = factor(Évolution, levels = c("En hausse", "Stable", "En diminution"))
  ) |>
  count(Observatory, Évolution) |>
  mutate(pct = round(n / sum(n) * 100, 1), .by = Observatory)

evol_feux |>
  ror_bar_v(x = Évolution, y = pct, y_label = "% de ménages", show_pct = TRUE)
```

```{r dl_fig_evol_feux}
#| echo: false
#| results: asis
dl_fig_variants("fig_evol_feux", "10", function(d) {
  evol <- d |>
    filter(s21 %in% 1:3) |>
    mutate(
      Evol = case_when(s21 == 1 ~ "En hausse", s21 == 2 ~ "Stable", s21 == 3 ~ "En diminution"),
      Evol = factor(Evol, levels = c("En hausse", "Stable", "En diminution"))
    ) |>
    count(Observatory, Evol) |>
    mutate(pct = round(n / sum(n) * 100, 1), .by = Observatory)
  evol |>
    ror_bar_grouped(
      x = Evol, fill = Observatory,
      y_label = "% de ménages", direction = "vertical", facet = FALSE
    )
}, res_feubrousse)
```

:::: {.content-hidden when-profile="marovoay"}
::: obs-alaotra
A Alaotra, les feux sont très largement perçus comme un problème dans la région. En effet, 73.6 % des ménages considèrent qu’ils représentent un problème très important, tandis que 22.7 % les jugent importants. En revanche, seuls 3.4 % estiment que les feux sont peu importants et à peine 0.4 % considèrent qu’ils ne constituent pas du tout un problème. Ces résultats montrent une forte prise de conscience des impacts négatifs des feux au sein des ménages de l’observatoire.
:::
::::

:::: {.content-hidden when-profile="alaotra"}
::: obs-marovoay
A Marovoay, les feux sont également perçus comme un problème majeur par une grande partie des ménages. Ainsi, 61.1 % des répondants les considèrent comme très importants et 23.3 % comme importants. Toutefois, une proportion plus élevée de ménages estime que les feux sont peu importants (13.7 %) et 1.9 % considèrent qu’ils ne représentent aucun problème. Ces résultats traduisent une perception globalement négative des feux dans la région, bien que cette perception soit légèrement moins marquée chez certains ménages.
:::
::::

```{r}
#| fig-cap: "Les feux sont-ils un problème dans la région ? (par observatoire)"
#| fig-width: !expr fig_w("fig-probleme-feux")
#| fig-height: !expr fig_h("fig-probleme-feux")
#| label: fig-probleme-feux

prob_feux <- res_feubrousse |>
  expand_sites_for_profile() |>
  filter(s22 %in% 1:4) |>
  mutate(
    Importance = case_when(
      s22 == 1 ~ "Très important",
      s22 == 2 ~ "Important",
      s22 == 3 ~ "Plutôt pas important",
      s22 == 4 ~ "Pas du tout"
    ),
    Importance = factor(Importance, levels = c("Très important", "Important",
                                                "Plutôt pas important", "Pas du tout"))
  ) |>
  count(Observatory, Importance) |>
  mutate(pct = round(n / sum(n) * 100, 1), .by = Observatory)

prob_feux |>
  ror_bar_v(x = Importance, y = pct, y_label = "% de ménages", show_pct = TRUE, x_angle = 15)
```

```{r dl_fig_probleme_feux}
#| echo: false
#| results: asis
dl_fig_variants("fig_probleme_feux", "10", function(d) {
  prob <- d |>
    filter(s22 %in% 1:4) |>
    mutate(
      Importance = case_when(
        s22 == 1 ~ "Très important", s22 == 2 ~ "Important",
        s22 == 3 ~ "Plutôt pas", s22 == 4 ~ "Pas du tout"
      ),
      Importance = factor(Importance, levels = c("Très important", "Important", "Plutôt pas", "Pas du tout"))
    ) |>
    count(Observatory, Importance) |>
    mutate(pct = round(n / sum(n) * 100, 1), .by = Observatory)
  prob |>
    ror_bar_grouped(
      x = Importance, fill = Observatory,
      y_label = "% de ménages", direction = "vertical", x_angle = 15, facet = FALSE
    )
}, res_feubrousse)
```

:::: {.content-hidden when-profile="marovoay"}
::: obs-alaotra
A Alaotra, une très large majorité des ménages estime que la pratique du feu devrait être interdite, avec 85.2 % des réponses. Par ailleurs, 14.6 % considèrent que cette pratique devrait être limitée, tandis qu’une proportion très faible de ménages (0.2 %) pense qu’elle devrait rester libre. 
:::
::::

:::: {.content-hidden when-profile="alaotra"}
::: obs-marovoay
A Marovoay, la majorité des ménages considère également que la pratique du feu devrait être interdite, position partagée par 79.2 % des répondants. En outre, 20.6 % estiment qu’elle devrait être limitée et seulement 0.2 % pensent qu’elle devrait rester libre.
:::
::::

Ces résultats traduisent une forte adhésion à des mesures strictes de contrôle des feux favorable à l’encadrement strict de l’usage du feu par les ménages de l’observatoire.


```{r}
#| fig-cap: "La pratique du feu devrait être… (par observatoire)"
#| fig-width: !expr fig_w("fig-reglementation-feux")
#| fig-height: !expr fig_h("fig-reglementation-feux")
#| label: fig-reglementation-feux

regl_feux <- res_feubrousse |>
  expand_sites_for_profile() |>
  filter(s23 %in% 1:3) |>
  mutate(
    Avis = case_when(
      s23 == 1 ~ "Interdite",
      s23 == 2 ~ "Limitée",
      s23 == 3 ~ "Libre"
    ),
    Avis = factor(Avis, levels = c("Interdite", "Limitée", "Libre"))
  ) |>
  count(Observatory, Avis) |>
  mutate(pct = round(n / sum(n) * 100, 1), .by = Observatory)

regl_feux |>
  ror_bar_v(x = Avis, y = pct, y_label = "% de ménages", show_pct = TRUE)
```

```{r dl_fig_reglementation_feux}
#| echo: false
#| results: asis
dl_fig_variants("fig_reglementation_feux", "10", function(d) {
  regl <- d |>
    filter(s23 %in% 1:3) |>
    mutate(
      Avis = case_when(s23 == 1 ~ "Interdite", s23 == 2 ~ "Limitée", s23 == 3 ~ "Libre"),
      Avis = factor(Avis, levels = c("Interdite", "Limitée", "Libre"))
    ) |>
    count(Observatory, Avis) |>
    mutate(pct = round(n / sum(n) * 100, 1), .by = Observatory)
  regl |>
    ror_bar_grouped(
      x = Avis, fill = Observatory,
      y_label = "% de ménages", direction = "vertical", facet = FALSE
    )
}, res_feubrousse)
```


## Protection de l'Aire protégée {#sec-protection}

L’analyse de la protection de l’Aire protégée permet de caractériser le degré de connaissance et d’adhésion des ménages vis-à-vis de ces espaces, tout en explorant leurs préférences en matière de gouvernance, de mesures de conservation et de priorités entre développement et environnement.

### Connaissance de l'Aire protégée

Le niveau de connaissance de l'Aire protégée et l'adhésion des ménages au principe de protection constituent des préalables à toute stratégie de conservation participative.

:::: {.content-hidden when-profile="marovoay"}
::: obs-alaotra
A Alaotra, la nécessité de protéger l’environnement ainsi que cette Aire Protégée en particulier fait l’objet d’une adhésion totale, avec 100 % des ménages partageant cette opinion. La reconnaissance de la perte de biodiversité à Madagascar et l’idée que les Aires Protégées produisent des résultats positifs sont également très largement partagées, chacune étant mentionnée par 98 % des répondants. Enfin, 80 % des ménages déclarent avoir déjà entendu parler de l’Aire Protégée. 
:::
::::

:::: {.content-hidden when-profile="alaotra"}
::: obs-marovoay
A Marovoay, la nécessité de protéger l’environnement ainsi que cette Aire Protégée spécifique est reconnue par 99 % des ménages. Les résultats positifs attribués aux Aires Protégées sont également largement reconnus, avec 98 % des réponses. La perte de biodiversité à Madagascar est perçue par 94 % des répondants. Enfin, 82 % des ménages déclarent avoir entendu parler de l’Aire Protégée. 
:::
::::

```{r}
#| tbl-cap: "Connaissance de l'Aire protégée et demande de protection"
#| label: tbl-connaissance-ap

ap_items <- bind_rows(
  pct_oui(res_ap, "ap1", "A entendu parler de l'AP"),
  pct_oui(res_ap, "ap4", "Nécessaire de protéger l'environnement"),
  pct_oui(res_ap, "ap5", "Nécessaire de protéger cette AP"),
  pct_oui(res_ap, "ap6", "Perte de biodiversité à Madagascar"),
  pct_oui(res_ap, "ap7", "Les AP ont des résultats positifs")
)

ap_items |>
  gt() |>
  safe_cols_label(Item = "", Alaotra = "Alaotra", Marovoay = "Marovoay") |>
  fmt_number(columns = any_of(c("Alaotra", "Marovoay")), decimals = 0, pattern = "{x} %") |>
  tab_style(
    style = list(cell_text(weight = "bold"), cell_fill(color = "#DCDCDC")),
    locations = cells_column_labels(columns = everything())
  ) |>
  tab_source_note(source_note = md("**Source : Enquête auprès des OR 2025**"))
```

```{r fig_connaissance_ap}
#| fig-cap: "Connaissance de l'Aire protégée et demande de protection (% de Oui)"

ap_long <- bind_rows(
  pct_oui_site(res_ap, "ap1", "A entendu parler de l'AP"),
  pct_oui_site(res_ap, "ap4", "N\u00e9cessaire de prot\u00e9ger l'environnement"),
  pct_oui_site(res_ap, "ap5", "N\u00e9cessaire de prot\u00e9ger cette AP"),
  pct_oui_site(res_ap, "ap6", "Perte de biodiversit\u00e9 \u00e0 Madagascar"),
  pct_oui_site(res_ap, "ap7", "Les AP ont des r\u00e9sultats positifs")
) |>
  filter(!is.na(pct))

ap_long |>
  mutate(Item = reorder(Item, pct)) |>
  make_bar_obs(x = Item, y_label = "%")
```

```{r dl_fig_connaissance_ap_dl}
#| echo: false
#| results: asis
dl_fig_variants("fig_connaissance_ap", "10", function(d) {
  pct_v <- function(df, var, label) {
    var_sym <- sym(var)
    df |> summarise(pct = round(sum(!!var_sym == 1, na.rm = TRUE) / sum(!is.na(!!var_sym)) * 100, 0), .by = Observatory) |> mutate(Item = label)
  }
  items <- bind_rows(
    pct_v(d, "ap1", "A entendu parler de l'AP"),
    pct_v(d, "ap4", "N\u00e9cessaire de prot\u00e9ger l'env."),
    pct_v(d, "ap5", "N\u00e9cessaire de prot\u00e9ger cette AP"),
    pct_v(d, "ap6", "Perte de biodiversit\u00e9"),
    pct_v(d, "ap7", "AP ont des r\u00e9sultats positifs")
  )
  items |>
    mutate(Item = reorder(Item, pct)) |>
    ror_bar_grouped(x = Item, fill = Observatory, y_label = "%", direction = "horizontal", facet = FALSE)
}, res_ap, width = 10, height = 6)
```

```{r dl_tbl_connaissance_ap}
#| echo: false
#| results: asis
dl_tbl_variants("tbl_connaissance_ap", "10", function(d) {
  pct_v <- function(df, var, label) {
    var_sym <- sym(var)
    df |> summarise(pct = round(sum(!!var_sym == 1, na.rm = TRUE) / sum(!is.na(!!var_sym)) * 100, 0), .by = Observatory) |> mutate(Item = label)
  }
  bind_rows(
    pct_v(d, "ap1", "A entendu parler de l'AP"),
    pct_v(d, "ap4", "Nécessaire de protéger l'env."),
    pct_v(d, "ap5", "Nécessaire de protéger cette AP"),
    pct_v(d, "ap6", "Perte de biodiversité"),
    pct_v(d, "ap7", "AP ont des résultats positifs")
  ) |> select(Site = Observatory, Item, pct)
}, res_ap)
```

### Impact perçu des actions de l'AP

Les ménages qui ont entendu parler de l'AP jugent l'impact de ses actions sur trois dimensions : économique, sociale et environnementale.

:::: {.content-hidden when-profile="marovoay"}
::: obs-alaotra
A Alaotra, les actions de l’Aire Protégée sont perçues très positivement par les ménages, en particulier dans le domaine environnemental où 95 % des répondants jugent les effets très positifs et une faible proportion les considère plutôt positifs. Sur le plan économique, 71 % des ménages estiment que les actions de l’AP ont des effets très positifs et 26 % les jugent plutôt positifs. La dimension sociale est également appréciée favorablement, avec 55 % d’avis très positifs et 32 % d’avis plutôt positifs. Les perceptions négatives restent limitées. Les avis plutôt négatifs concernent principalement la dimension sociale (7 %), tandis que les opinions très négatives demeurent marginales dans l’ensemble des dimensions étudiées.
:::
::::

:::: {.content-hidden when-profile="alaotra"}
::: obs-marovoay
A Marovoay, les perceptions positives dominent également dans les trois dimensions évaluées. Les effets environnementaux des actions de l’Aire Protégée sont considérés comme très positifs par 84 % des ménages et plutôt positifs par 14 %. Sur le plan économique, 76 % des répondants expriment une opinion très positive et 19 % une opinion plutôt positive. Les effets sociaux sont jugés très positifs par 65 % des ménages et plutôt positifs par 24 %. Les perceptions négatives restent faibles. Les avis plutôt négatifs concernent surtout la dimension sociale avec 8 % des réponses, tandis que les opinions très négatives sont quasi inexistantes dans les différentes dimensions. 
:::
::::

```{r}
#| fig-cap: "Jugement des actions de l'AP sur la situation économique, sociale et environnementale"
#| fig-width: !expr fig_w("fig-jugement-ap")
#| fig-height: !expr fig_h("fig-jugement-ap")
#| label: fig-jugement-ap

ap3_labels <- c(
  "1" = "Très positif",
  "2" = "Plutôt positif",
  "3" = "Plutôt négatif",
  "4" = "Très négatif",
  "9" = "Ne connaît pas"
)

ap3_data <- res_ap |>
  expand_sites_for_profile() |>
  filter(ap1 == 1) |>
  select(j5, Observatory, ap3_a, ap3_b, ap3_c) |>
  pivot_longer(c(ap3_a, ap3_b, ap3_c), names_to = "Dimension", values_to = "Valeur") |>
  filter(!is.na(Valeur)) |>
  mutate(
    Dimension = case_when(
      Dimension == "ap3_a" ~ "Économique",
      Dimension == "ap3_b" ~ "Sociale",
      Dimension == "ap3_c" ~ "Environnementale"
    ),
    Jugement = factor(ap3_labels[as.character(Valeur)], levels = ap3_labels)
  ) |>
  count(Observatory, Dimension, Jugement) |>
  mutate(pct = round(n / sum(n) * 100, 1), .by = c(Observatory, Dimension))

ap3_data |>
  ror_bar_stacked(
    x = Dimension, y = pct, fill = Jugement,
    direction = "horizontal",
    palette = c(
      "Très positif" = "#2ca02c", "Plutôt positif" = "#98df8a",
      "Plutôt négatif" = "#ff9896", "Très négatif" = "#d62728",
      "Ne connaît pas" = "#cccccc"
    )
  )
```

```{r dl_fig_jugement_ap}
#| echo: false
#| results: asis
dl_fig_variants("fig_jugement_ap", "10", function(d) {
  ap3_labels <- c("1" = "Très positif", "2" = "Plutôt positif", "3" = "Plutôt négatif", "4" = "Très négatif", "9" = "Ne connaît pas")
  ap3_data <- d |>
    filter(ap1 == 1) |>
    select(j5, Observatory, ap3_a, ap3_b, ap3_c) |>
    pivot_longer(c(ap3_a, ap3_b, ap3_c), names_to = "Dimension", values_to = "Valeur") |>
    filter(!is.na(Valeur)) |>
    mutate(
      Dimension = case_when(Dimension == "ap3_a" ~ "Éco.", Dimension == "ap3_b" ~ "Sociale", Dimension == "ap3_c" ~ "Env."),
      Jugement = factor(ap3_labels[as.character(Valeur)], levels = ap3_labels)
    ) |>
    count(Observatory, Dimension, Jugement) |>
    mutate(pct = round(n / sum(n) * 100, 1), .by = c(Observatory, Dimension))
  ggplot(ap3_data, aes(x = Dimension, y = pct, fill = Jugement)) +
    geom_col(position = "fill") +
    scale_y_continuous(labels = scales::percent) +
    scale_fill_manual(values = c("Très positif" = "#2ca02c", "Plutôt positif" = "#98df8a", "Plutôt négatif" = "#ff9896", "Très négatif" = "#d62728", "Ne connaît pas" = "#cccccc")) +
    facet_wrap(~Observatory) +
    labs(x = NULL, y = NULL, fill = "Jugement") + theme_ror()
}, res_ap)
```

### Gestionnaire souhaité

Parmi les ménages favorables à la protection, la question du gestionnaire idéal révèle les préférences des communautés en matière de gouvernance environnementale : gestion communautaire, étatique ou partenariale.

Il y a une forte demande de présence étatique pour réguler l'accès aux ressources.

:::: {.content-hidden when-profile="marovoay"}
::: obs-alaotra
A Alaotra, la gestion de l’Aire Protégée devrait principalement relever de l’État (Fanjakana) selon 45.5 % des ménages favorables à la protection. Les communautés locales sont également largement citées, avec 34.8 % des réponses. Les autres formes de gestion sont beaucoup moins mentionnées, notamment le partenariat mixte (8.7 %) et les riverains tompontany (7.3 %). Les ONG malgaches (1.8 %), les ONG étrangères (1.2 %) et les COBA (0.6 %) sont très faiblement citées.
:::
::::

:::: {.content-hidden when-profile="alaotra"}
::: obs-marovoay
A Marovoay, l’État (Fanjakana) est également l’acteur le plus fréquemment cité pour assurer la gestion de l’Aire Protégée, avec 56.9 % des réponses. Les communautés locales occupent la deuxième position avec 27.9 % des ménages. Les autres acteurs sont beaucoup moins mentionnés, notamment les ONG étrangères (6.6 %), les partenariats mixtes (3.4 %) et les riverains tompontany (3.4 %). Les COBA (1 %) et les ONG malgaches (0.8 %) restent marginalement citées. 
:::
::::

```{r gestionnaire_data}
gest_labels <- c(
  "1" = "Communautés locales",
  "2" = "Riverains tompontany",
  "3" = "État (Fanjakana)",
  "4" = "ONG malgache",
  "5" = "ONG étrangère",
  "6" = "Partenariat mixte",
  "7" = "COBA"
)

gest <- res_ap |>
  expand_sites_for_profile() |>
  filter(ap5 == 1, ap5a %in% 1:7) |>
  mutate(Gestionnaire = factor(gest_labels[as.character(ap5a)], levels = gest_labels)) |>
  count(Observatory, Gestionnaire) |>
  mutate(pct = round(n / sum(n) * 100, 1), .by = Observatory)
```

```{r}
#| fig-cap: "Qui devrait gérer l'AP ? (parmi ceux favorables à la protection)"
#| fig-width: !expr fig_w("fig-gestionnaire")
#| fig-height: !expr fig_h("fig-gestionnaire")
#| label: fig-gestionnaire
gest |>
  make_bar_obs(x = Gestionnaire, y = pct, y_label = "% de ménages")
```

```{r dl_fig_gestionnaire}
#| echo: false
#| results: asis
dl_fig_variants("fig_gestionnaire", "10", function(d) {
  gest_labels <- c("1" = "Communautés locales", "2" = "Riverains", "3" = "État", "4" = "ONG malgache", "5" = "ONG étrangère", "6" = "Partenariat mixte", "7" = "COBA")
  gest <- d |>
    filter(ap5 == 1, ap5a %in% 1:7) |>
    mutate(Gestionnaire = factor(gest_labels[as.character(ap5a)], levels = gest_labels)) |>
    count(Observatory, Gestionnaire) |>
    mutate(pct = round(n / sum(n) * 100, 1), .by = Observatory)
  gest |>
    mutate(Gestionnaire = fct_reorder(Gestionnaire, pct, .fun = max)) |>
    ror_bar_grouped(
      x = Gestionnaire, fill = Observatory,
      y_label = "% de ménages", direction = "horizontal", facet = FALSE
    )
}, res_ap)
```

### Mesures de protection souhaitées

Les mesures de protection souhaitées par les ménages vont de l'interdiction stricte des accès à des approches plus souples intégrant le développement d'activités génératrices de revenus (AGR) et la valorisation des savoirs traditionnels.

:::: {.content-hidden when-profile="marovoay"}
::: obs-alaotra
A Alaotra, plus de la moitié des ménages favorables à la protection souhaitent avant tout interdire tous les feux, mesure citée par 91 % des répondants. Les savoirs et pratiques traditionnels sont également largement valorisés, avec 73 % des réponses. L’interdiction de l’accès des bêtes est mentionnée par 69 % des ménages, suivie par la restriction de l’accès des hommes (64 %). Le développement des AGR et l’interdiction des prélèvements sont chacun cités par 61 % des répondants.Les mesures soutenues par moins de la moitié des ménages concernent principalement la limitation des prélèvements liés à la chasse ou à la cueillette (49 %) ainsi que la limitation des feux (47 %). L’encouragement du tourisme et la restriction des recherches scientifiques sont chacun mentionnés par 45 % des ménages. La restriction de l’accès des bêtes pour le pâturage et la restriction du tourisme sont citées par 42 % des répondants, tandis que l’interdiction de l’accès des hommes est mentionnée par 36 % des ménages. Ces résultats montrent que les mesures les plus soutenues sont celles liées au contrôle des feux, des accès et des prélèvements.
:::
::::

:::: {.content-hidden when-profile="alaotra"}
::: obs-marovoay
A Marovoay, plus de la moitié des ménages favorables à la protection souhaitent principalement interdire tous les feux, mesure mentionnée par 77 % des répondants. Les savoirs et pratiques traditionnels sont cités par 54 % des ménages, suivis de la restriction de l’accès des hommes (50 %). Les autres mesures sont soutenues par moins de la moitié des ménages. L’interdiction de l’accès des bêtes est mentionnée par 49 % des répondants et le développement des AGR par 46 %. La restriction des feux concerne 41 % des ménages, tandis que l’interdiction des prélèvements et la limitation des prélèvements liés à la chasse ou à la cueillette sont chacune citées par 40 % des répondants. L’encouragement du tourisme est mentionné par 38 % des ménages, la restriction de l’accès des bêtes pour le pâturage par 35 %, la restriction des recherches scientifiques par 34 % et la restriction du tourisme par 32 %. Enfin, l’interdiction de l’accès des hommes est citée par 43 % des répondants. Ces résultats montrent que les mesures privilégiées concernent principalement la gestion des feux et le contrôle des usages de l’Aire Protégée.
:::
::::

```{r mesures_data}
ap5b_items <- tribble(
  ~var,       ~label,
  "ap5b_g1",  "Interdire tous les feux",
  "ap5b_g2",  "Limiter les feux",
  "ap5b_l",   "Savoirs et pratiques traditionnels",
  "ap5b_k",   "Développer les AGR",
  "ap5b_b",   "Restreindre l'accès des hommes",
  "ap5b_f",   "Limiter prélèvements (chasse, cueillette…)",
  "ap5b_h",   "Restreindre le tourisme",
  "ap5b_j",   "Restreindre les recherches scientifiques",
  "ap5b_d",   "Restreindre l'accès des bêtes (pâturage)",
  "ap5b_e",   "Interdire les prélèvements",
  "ap5b_c",   "Interdire l'accès des bêtes",
  "ap5b_a",   "Interdire l'accès des hommes",
  "ap5b_i",   "Encourager le tourisme"
)

ap_favorable <- res_ap |> filter(ap5 == 1)

mesures <- ap5b_items |>
  pmap_dfr(\(var, label) pct_oui_site(ap_favorable, var, label))
```

```{r}
#| fig-cap: "Mesures souhaitées pour protéger l'AP (% de Oui, parmi ceux favorables)"
#| fig-width: !expr fig_w("fig-mesures-protection")
#| fig-height: !expr fig_h("fig-mesures-protection")
#| label: fig-mesures-protection
mesures |>
  make_bar_obs(x = Item, y = pct, y_label = "% de ménages")
```

```{r dl_fig_mesures_protection}
#| echo: false
#| results: asis
dl_fig_variants("fig_mesures_protection", "10", function(d) {
  ap5b_items <- tribble(
    ~var, ~label,
    "ap5b_g1", "Interdire feux", "ap5b_g2", "Limiter feux",
    "ap5b_l", "Savoirs tradit.", "ap5b_k", "Développer AGR",
    "ap5b_b", "Restreindre accès hommes", "ap5b_f", "Limiter prélèvements",
    "ap5b_h", "Restreindre tourisme", "ap5b_j", "Restreindre recherches",
    "ap5b_d", "Restreindre bêtes", "ap5b_e", "Interdire prélèvements",
    "ap5b_c", "Interdire bêtes", "ap5b_a", "Interdire accès hommes",
    "ap5b_i", "Encourager tourisme"
  )
  pct_v <- function(df, var, label) {
    var_sym <- sym(var)
    df |> summarise(pct = round(sum(!!var_sym == 1, na.rm = TRUE) / sum(!is.na(!!var_sym)) * 100, 0), .by = Observatory) |> mutate(Item = label)
  }
  ap_fav <- d |> filter(ap5 == 1)
  result <- ap5b_items |> pmap_dfr(\(var, label) pct_v(ap_fav, var, label))
  result |>
    mutate(Item = fct_reorder(Item, pct, .fun = max)) |>
    ror_bar_grouped(
      x = Item, fill = Observatory,
      y_label = "% de ménages", direction = "horizontal", facet = FALSE
    )
}, res_ap)
```

### Pauvreté vs. environnement : quelle priorité ?

Cette question met en tension deux impératifs : la lutte contre la pauvreté et la protection de l'environnement. La répartition des réponses éclaire le positionnement des ménages face à ce dilemme central pour les politiques de développement durable.

:::: {.content-hidden when-profile="marovoay"}
::: obs-alaotra
A Alaotra, la priorité la plus fréquemment citée par les ménages concerne la lutte simultanée contre la pauvreté et la protection de l’environnement, mentionnée par 41.1 % des répondants. L’option privilégiant uniquement la lutte contre la pauvreté arrive en deuxième position avec 22.3 % des réponses. La priorité accordée à l’environnement est citée par 17.8 % des ménages, tandis que 9.7 % privilégient la pauvreté et le développement. La protection exclusive de l’environnement est mentionnée par 8.9 % des répondants. Enfin, une proportion très marginale des ménages (0.2 %) déclare ne privilégier ni l’un ni l’autre. Ces résultats montrent que les ménages accordent principalement de l’importance à une approche combinant protection environnementale et amélioration des conditions de vie.
:::
::::

:::: {.content-hidden when-profile="alaotra"}
::: obs-marovoay
A Marovoay, la priorité accordée à l’environnement constitue l’option la plus fréquemment mentionnée, avec 36.8 % des ménages concernés. La combinaison entre lutte contre la pauvreté et protection de l’environnement arrive en deuxième position avec 26 % des réponses, suivie de l’option privilégiant uniquement la pauvreté (24.1 %). La priorité donnée à la pauvreté et au développement est citée par 11.8 % des ménages. En revanche, la protection exclusive de l’environnement est très faiblement mentionnée, avec seulement 1.3 % des réponses. Ces résultats traduisent une forte importance accordée aux enjeux environnementaux, tout en maintenant une attention portée aux questions de pauvreté et de développement.
:::
::::

```{r priorite_data}
ap8_labels <- c(
  "1" = "Priorité pauvreté/développement",
  "2" = "Priorité environnement",
  "3" = "Les deux en même temps",
  "4" = "Uniquement pauvreté",
  "5" = "Uniquement environnement",
  "6" = "Ni l'une ni l'autre"
)

priorite <- res_ap |>
  expand_sites_for_profile() |>
  filter(ap8 %in% 1:6) |>
  mutate(Priorité = factor(ap8_labels[as.character(ap8)], levels = ap8_labels)) |>
  count(Observatory, Priorité) |>
  mutate(pct = round(n / sum(n) * 100, 1), .by = Observatory)
```

```{r}
#| fig-cap: "Pauvreté vs. protection de l'environnement : quelle priorité ? (par observatoire)"
#| fig-width: !expr fig_w("fig-priorite")
#| fig-height: !expr fig_h("fig-priorite")
#| label: fig-priorite
priorite |>
  make_bar_obs(x = Priorité, y = pct, y_label = "% de ménages")
```

```{r dl_fig_priorite}
#| echo: false
#| results: asis
dl_fig_variants("fig_priorite", "10", function(d) {
  ap8_labels <- c("1" = "Priorité pauvreté", "2" = "Priorité environnement", "3" = "Les deux", "4" = "Uniquement pauvreté", "5" = "Uniquement environnement", "6" = "Ni l'une ni l'autre")
  prio <- d |>
    filter(ap8 %in% 1:6) |>
    mutate(Priorité = factor(ap8_labels[as.character(ap8)], levels = ap8_labels)) |>
    count(Observatory, Priorité) |>
    mutate(pct = round(n / sum(n) * 100, 1), .by = Observatory)
  prio |>
    mutate(Priorité = fct_reorder(Priorité, pct, .fun = max)) |>
    ror_bar_grouped(
      x = Priorité, fill = Observatory,
      y_label = "% de ménages", direction = "horizontal", facet = FALSE
    )
}, res_ap)
```

### Connaissance des actions de protection

La @fig-actions-ap présente le degré d'information, de consultation et de bénéfice des ménages vis-à-vis des différents types d'actions menées autour de l'AP.

:::: {.content-hidden when-profile="marovoay"}
::: obs-alaotra
A Alaotra, les principaux bénéfices tirés des actions de l’Aire Protégée concernent le reboisement et les pépinières, cités par 50 % des ménages. Les dons et aides arrivent en deuxième position avec 29 % des réponses, suivis de l’appui technique (17 %), de la sensibilisation (12 %) et de l’élaboration des plans (12 %). L’achat de produits est mentionné par 4 % des ménages, tandis que les autres formes de bénéfices restent marginales.
Concernant les consultations, les ménages déclarent avoir principalement été consultés pour les activités de reboisement et de pépinière (43 %). L’appui technique représente également une part importante des consultations avec 17 % des réponses, suivi de la sensibilisation (16 %). Les dons et aides concernent 9 % des ménages consultés, les autres activités 6 %, les AGR liées à l’élevage 5 % et l’élaboration des plans 4 %. Les consultations sur l’achat de produits restent faibles avec 2 %.
En matière d’information, les ménages déclarent avoir surtout été informés sur les activités de reboisement et de pépinière (34 %). Les actions de sensibilisation sont citées par 20 % des répondants, suivies de l’appui technique (11 %), des dons et aides (4 %) et de l’achat de produits (2 %). Les AGR liées à l’élevage, le tourisme et les autres activités sont très faiblement mentionnés, avec environ 1 % des réponses chacun.
:::
::::

:::: {.content-hidden when-profile="alaotra"}
::: obs-marovoay
A Marovoay, les principaux bénéfices perçus concernent l’élaboration des plans, mentionnée par 38 % des ménages. Les activités de reboisement et de pépinière arrivent en deuxième position avec 31 % des réponses, suivies de la sensibilisation (28 %), de l’achat de produits (25 %), des dons et aides (16 %) et de l’appui technique (14 %).
Les consultations portent principalement sur les activités de reboisement et de pépinière, citées par 19 % des ménages. La sensibilisation représente 8 % des consultations, tandis que l’appui technique et l’élaboration des plans concernent chacun 5 % des répondants. Les consultations liées aux dons et aides ainsi qu’aux autres activités restent limitées, avec environ 3 % des réponses chacune.
Concernant l’information, les ménages déclarent avoir principalement été informés sur les activités de reboisement et de pépinière (29 %). Les actions de sensibilisation sont citées par 17 % des répondants, suivies de l’élaboration des plans (7 %), des dons et aides (6 %) et de l’appui technique (5 %). Le tourisme et les AGR liées à l’élevage restent très faiblement mentionnés, avec respectivement 4 % et 2 % des réponses.
:::
::::

```{r}
#| fig-cap: "Information, consultation et bénéfice des actions de l'AP (% de Oui), par observatoire"
#| fig-width: !expr fig_w("fig-actions-ap")
#| fig-height: !expr fig_h("fig-actions-ap")
#| label: fig-actions-ap

ap2_labels <- tribble(
  ~ap2_lig, ~Action,
  1, "Sensibilisation",
  2, "Élaboration plans",
  3, "Dons / aides",
  4, "Achat de produits",
  5, "Tourisme",
  6, "AGR (élevage…)",
  7, "Reboisement / pépinière",
  8, "Appui technique",
  9, "Autre"
)

ap2_data <- res_ap2 |>
  expand_sites_for_profile() |>
  filter(ap2_lig %in% 1:9) |>
  left_join(ap2_labels, by = "ap2_lig") |>
  summarise(
    `Informé`   = round(sum(ap2_a == 1, na.rm = TRUE) / sum(!is.na(ap2_a)) * 100, 0),
    `Consulté`  = round(sum(ap2_b == 1, na.rm = TRUE) / sum(!is.na(ap2_b)) * 100, 0),
    `Bénéficié` = round(sum(ap2_c == 1, na.rm = TRUE) / sum(!is.na(ap2_c)) * 100, 0),
    .by = c(Observatory, Action)
  ) |>
  pivot_longer(c(`Informé`, `Consulté`, `Bénéficié`), names_to = "Indicateur", values_to = "pct") |>
  mutate(Indicateur = factor(Indicateur, levels = c("Informé", "Consulté", "Bénéficié")))

ap2_data |>
  mutate(Action = fct_reorder(Action, pct, .fun = max)) |>
  ror_bar_grouped(
    x = Action, fill = Indicateur,
    y_label = "% de ménages", direction = "horizontal"
  ) +
  scale_fill_brewer(palette = "Set2")
```

```{r dl_fig_actions_ap}
#| echo: false
#| results: asis
dl_fig_variants("fig_actions_ap", "10", function(d) {
  ap2_labels <- tribble(
    ~ap2_lig, ~Action,
    1, "Sensibilisation", 2, "Plans", 3, "Dons/aides",
    4, "Achat produits", 5, "Tourisme", 6, "AGR",
    7, "Reboisement", 8, "Appui technique", 9, "Autre"
  )
  ap2_data <- d |>
    filter(ap2_lig %in% 1:9) |>
    left_join(ap2_labels, by = "ap2_lig") |>
    summarise(
      Informé = round(sum(ap2_a == 1, na.rm = TRUE) / sum(!is.na(ap2_a)) * 100, 0),
      Consulté = round(sum(ap2_b == 1, na.rm = TRUE) / sum(!is.na(ap2_b)) * 100, 0),
      Bénéficié = round(sum(ap2_c == 1, na.rm = TRUE) / sum(!is.na(ap2_c)) * 100, 0),
      .by = c(Observatory, Action)
    ) |>
    pivot_longer(c(Informé, Consulté, Bénéficié), names_to = "Indicateur", values_to = "pct") |>
    mutate(Indicateur = factor(Indicateur, levels = c("Informé", "Consulté", "Bénéficié")))
  ap2_data |>
    mutate(Action = fct_reorder(Action, pct, .fun = max)) |>
    ror_bar_grouped(
      x = Action, fill = Indicateur,
      y_label = "% de ménages", direction = "horizontal", facet = FALSE
    ) +
    scale_fill_brewer(palette = "Set2")
}, res_ap2)
```
 
