---
output: html_document
editor_options: 
  chunk_output_type: console
---

# Rapport des ménages ruraux avec l'environnement

Les deux observatoires sont situés à proximité d'aires protégées majeures : Pour Alaotra la Nouvelle Aire Protégée du lac Alaotra et le Corridor Ankeniheny Zahamena et pour Marovoay le Parc National d'Ankarafantsika. Ce chapitre analyse les représentations, les usages, les pratiques (notamment le feu) et les opinions des ménages concernant la protection de l'environnement.

::: {.callout-warning}
## Travail de vérification en cours
Les résultats présentés ci-dessous sont provisoires, et sont susceptibles de faire l'objet de corrections.
:::

```{r setup_env}
#| include: false
library(tidyverse)
library(haven)
library(labelled)
library(gt)

source("utils/helpers_report.R")
source("utils/sites.R")
source("utils/downloadable_output.R")

# --- Données de base ---
res_deb <- read_dta("data/ROS_MDG_microdata/2025/res_deb.dta") |>
  mutate(
    j0 = as.character(j0),
    Observatory = case_when(
      j0 == "3"  ~ "Marovoay",
      j0 == "21" ~ "Alaotra",
      TRUE       ~ j0
    )
  )

res_deb <- assign_site(res_deb)

# --- Données environnement ---
res_ap_def     <- read_dta("data/ROS_MDG_microdata/2025/res_ap_def.dta")
res_biodiv     <- read_dta("data/ROS_MDG_microdata/2025/res_biodiv.dta")
res_op_env     <- read_dta("data/ROS_MDG_microdata/2025/res_op_env.dta")
res_ef         <- read_dta("data/ROS_MDG_microdata/2025/res_ef.dta")
res_um1        <- read_dta("data/ROS_MDG_microdata/2025/res_um1.dta")
res_um2        <- read_dta("data/ROS_MDG_microdata/2025/res_um2.dta")
res_feubrousse <- read_dta("data/ROS_MDG_microdata/2025/res_feubrousse.dta")
res_ap         <- read_dta("data/ROS_MDG_microdata/2025/res_ap.dta")
res_ap2        <- read_dta("data/ROS_MDG_microdata/2025/res_ap2.dta")

# Ajout de l'observatoire et du site à chaque fichier
add_obs <- function(df) {
  df |> left_join(res_deb |> select(j5, Observatory, Site), by = "j5")
}

res_ap_def     <- add_obs(res_ap_def)
res_biodiv     <- add_obs(res_biodiv)
res_op_env     <- add_obs(res_op_env)
res_ef         <- add_obs(res_ef)
res_um1        <- add_obs(res_um1)
res_um2        <- add_obs(res_um2)
res_feubrousse <- add_obs(res_feubrousse)
res_ap         <- add_obs(res_ap)
res_ap2        <- add_obs(res_ap2)

n_men <- nrow(res_deb)

# Fonction utilitaire : % de Oui (code 1) par observatoire
pct_oui <- function(df, var, label) {
  var_sym <- sym(var)
  df |>
    summarise(
      pct = round(sum(!!var_sym == 1, na.rm = TRUE) / sum(!is.na(!!var_sym)) * 100, 0),
      .by = Observatory
    ) |>
    pivot_wider(names_from = Observatory, values_from = pct) |>
    mutate(Item = label) |>
    select(Item, Alaotra, Marovoay)
}

# Labels mois
mois_labs <- c("Jan", "Fév", "Mar", "Avr", "Mai", "Jun",
               "Jul", "Aoû", "Sep", "Oct", "Nov", "Déc")
```


## Représentation de la zone protégée par les ménages {#sec-representation}

### Caractérisation de la zone : disponibilité des ressources

Les ménages ont été interrogés sur la disponibilité de dix catégories de ressources naturelles dans la zone protégée à proximité de leur village. La @fig-ressources-dispo résume les réponses, distinguant les ressources jugées abondantes, en quantité normale ou rares.

```{r}
#| fig-cap: "Disponibilité perçue des ressources naturelles dans la zone protégée, par observatoire"
#| fig-width: 10
#| fig-height: 6
#| label: fig-ressources-dispo

res_labels <- tribble(
  ~rm2_lig, ~Ressource,
  1,  "Animaux (sauvages)",
  2,  "Plantes (comestibles)",
  3,  "Plantes (médicinales)",
  4,  "Forêt (surface)",
  5,  "Bois",
  6,  "Eau",
  7,  "Terre de culture",
  8,  "Terre de pâturage",
  9,  "Autre",
  10, "Ensemble (global)"
)

dispo <- res_ap_def |>
  filter(rm2_lig %in% 1:10) |>
  left_join(res_labels, by = "rm2_lig") |>
  mutate(
    Disponibilité = case_when(
      rm2_a == 1 ~ "Abondant",
      rm2_a == 2 ~ "Normal",
      rm2_a == 3 ~ "Peu ou pas"
    ),
    Disponibilité = factor(Disponibilité, levels = c("Abondant", "Normal", "Peu ou pas"))
  ) |>
  filter(!is.na(Disponibilité)) |>
  count(Observatory, Ressource, Disponibilité) |>
  mutate(pct = n / sum(n) * 100, .by = c(Observatory, Ressource))

ggplot(dispo, aes(x = fct_reorder(Ressource, pct, .fun = max), y = pct, fill = Disponibilité)) +
  geom_col(position = "fill") +
  scale_y_continuous(labels = scales::percent) +
  scale_fill_manual(values = c("Abondant" = "#2ca02c", "Normal" = "#ffbf00", "Peu ou pas" = "#d62728")) +
  coord_flip() +
  facet_wrap(~Observatory) +
  labs(x = NULL, y = NULL, fill = "Disponibilité") +
  theme_minimal()
```

```{r dl_fig_ressources_dispo}
#| echo: false
#| results: asis
dl_fig_variants("fig_ressources_dispo", "10", function(d) {
  res_labels <- tribble(
    ~rm2_lig, ~Ressource,
    1, "Animaux", 2, "Plantes (comest.)", 3, "Plantes (médic.)",
    4, "Forêt", 5, "Bois", 6, "Eau", 7, "Terre culture",
    8, "Terre pâturage", 9, "Autre", 10, "Ensemble"
  )
  dispo <- d |>
    filter(rm2_lig %in% 1:10) |>
    left_join(res_labels, by = "rm2_lig") |>
    mutate(
      Dispo = case_when(rm2_a == 1 ~ "Abondant", rm2_a == 2 ~ "Normal", rm2_a == 3 ~ "Peu ou pas"),
      Dispo = factor(Dispo, levels = c("Abondant", "Normal", "Peu ou pas"))
    ) |>
    filter(!is.na(Dispo)) |>
    count(Observatory, Ressource, Dispo) |>
    mutate(pct = n / sum(n) * 100, .by = c(Observatory, Ressource))
  ggplot(dispo, aes(x = fct_reorder(Ressource, pct, .fun = max), y = pct, fill = Dispo)) +
    geom_col(position = "fill") +
    scale_y_continuous(labels = scales::percent) +
    scale_fill_manual(values = c("Abondant" = "#2ca02c", "Normal" = "#ffbf00", "Peu ou pas" = "#d62728")) +
    coord_flip() + facet_wrap(~Observatory) +
    labs(x = NULL, y = NULL, fill = "Disponibilité") + theme_minimal()
}, res_ap_def)
```

### Évolution perçue des ressources

Les ménages estiment l'évolution de ces ressources sur les trois et cinq dernières années. La @fig-evolution-ressources présente la tendance à 3 ans.

```{r}
#| fig-cap: "Évolution perçue des ressources naturelles au cours des 3 dernières années"
#| fig-width: 10
#| fig-height: 6
#| label: fig-evolution-ressources

evol <- res_ap_def |>
  filter(rm2_lig %in% 1:10) |>
  left_join(res_labels, by = "rm2_lig") |>
  mutate(
    Évolution = case_when(
      rm2_b == 1 ~ "En augmentation",
      rm2_b == 2 ~ "Stable",
      rm2_b == 3 ~ "En diminution"
    ),
    Évolution = factor(Évolution, levels = c("En augmentation", "Stable", "En diminution"))
  ) |>
  filter(!is.na(Évolution)) |>
  count(Observatory, Ressource, Évolution) |>
  mutate(pct = n / sum(n) * 100, .by = c(Observatory, Ressource))

ggplot(evol, aes(x = fct_reorder(Ressource, pct, .fun = max), y = pct, fill = Évolution)) +
  geom_col(position = "fill") +
  scale_y_continuous(labels = scales::percent) +
  scale_fill_manual(values = c("En augmentation" = "#2ca02c", "Stable" = "#ffbf00", "En diminution" = "#d62728")) +
  coord_flip() +
  facet_wrap(~Observatory) +
  labs(x = NULL, y = NULL, fill = "Évolution (3 ans)") +
  theme_minimal()
```

```{r dl_fig_evolution_ressources}
#| echo: false
#| results: asis
dl_fig_variants("fig_evolution_ressources", "10", function(d) {
  res_labels <- tribble(
    ~rm2_lig, ~Ressource,
    1, "Animaux", 2, "Plantes (comest.)", 3, "Plantes (médic.)",
    4, "Forêt", 5, "Bois", 6, "Eau", 7, "Terre culture",
    8, "Terre pâturage", 9, "Autre", 10, "Ensemble"
  )
  evol <- d |>
    filter(rm2_lig %in% 1:10) |>
    left_join(res_labels, by = "rm2_lig") |>
    mutate(
      Evol = case_when(rm2_b == 1 ~ "En augmentation", rm2_b == 2 ~ "Stable", rm2_b == 3 ~ "En diminution"),
      Evol = factor(Evol, levels = c("En augmentation", "Stable", "En diminution"))
    ) |>
    filter(!is.na(Evol)) |>
    count(Observatory, Ressource, Evol) |>
    mutate(pct = n / sum(n) * 100, .by = c(Observatory, Ressource))
  ggplot(evol, aes(x = fct_reorder(Ressource, pct, .fun = max), y = pct, fill = Evol)) +
    geom_col(position = "fill") +
    scale_y_continuous(labels = scales::percent) +
    scale_fill_manual(values = c("En augmentation" = "#2ca02c", "Stable" = "#ffbf00", "En diminution" = "#d62728")) +
    coord_flip() + facet_wrap(~Observatory) +
    labs(x = NULL, y = NULL, fill = "Évolution (3 ans)") + theme_minimal()
}, res_ap_def)
```

### Appartenance perçue de la zone

La question RM3 demande à qui appartient la zone protégée (réponses multiples). La @fig-appartenance montre les réponses par observatoire.

```{r}
#| fig-cap: "À qui appartient la zone protégée ? (% de Oui, réponses multiples)"
#| fig-width: 9
#| fig-height: 5
#| label: fig-appartenance

rm3_items <- tribble(
  ~var,    ~label,
  "rm3_1", "État (Fanjakana)",
  "rm3_2", "Riverains",
  "rm3_3", "Riverains non migrants",
  "rm3_4", "Étrangers",
  "rm3_5", "Gestionnaire",
  "rm3_6", "Esprits / ancêtres"
)

appart <- rm3_items |>
  pmap_dfr(\(var, label) {
    pct_oui(res_op_env, var, label)
  }) |>
  pivot_longer(c(Alaotra, Marovoay), names_to = "Groupe", values_to = "pct")

ggplot(appart,
       aes(x = fct_reorder(Item, pct, .fun = max), y = pct, fill = Groupe)) +
  geom_col(position = "dodge") +
  geom_text(aes(label = paste0(pct, "%")),
            position = position_dodge(width = 0.9), hjust = -0.1, size = 3) +
  coord_flip() +
  scale_y_continuous(limits = c(0, 100)) +
  labs(x = NULL, y = "% de ménages", fill = "Observatoire") +
  theme_minimal()
```

```{r dl_fig_appartenance}
#| echo: false
#| results: asis
dl_fig_variants("fig_appartenance", "10", function(d) {
  rm3_items <- tribble(
    ~var, ~label,
    "rm3_1", "État", "rm3_2", "Riverains", "rm3_3", "Riverains non migrants",
    "rm3_4", "Étrangers", "rm3_5", "Gestionnaire", "rm3_6", "Esprits / ancêtres"
  )
  pct_v <- function(df, var, label) {
    var_sym <- sym(var)
    df |> summarise(pct = round(sum(!!var_sym == 1, na.rm = TRUE) / sum(!is.na(!!var_sym)) * 100, 0), .by = Observatory) |> mutate(Item = label)
  }
  result <- rm3_items |> pmap_dfr(\(var, label) pct_v(d, var, label))
  ggplot(result, aes(x = fct_reorder(Item, pct, .fun = max), y = pct, fill = Observatory)) +
    geom_col(position = "dodge") + coord_flip() +
    scale_y_continuous(limits = c(0, 100)) +
    labs(x = NULL, y = "% de ménages", fill = "Observatoire") + theme_minimal()
}, res_op_env)
```

### Menaces perçues et responsables

Les ménages ont été interrogés sur les menaces qu'ils perçoivent vis-à-vis de l'environnement local et sur les responsables qu'ils identifient. Ces perceptions reflètent la conscience environnementale des populations et orientent les stratégies de sensibilisation.

```{r}
#| tbl-cap: "Menaces perçues sur l'environnement et responsables identifiés (% de Oui)"
#| label: tbl-menaces

menace_global <- pct_oui(res_op_env, "rm4", "Considèrent que l'environnement est menacé")

# Filtrer ceux qui considèrent menacé (rm4 == 1)
op_menace <- res_op_env |> filter(rm4 == 1)

menace_items <- tribble(
  ~var,      ~label,
  "rm4a_e",  "Feux",
  "rm4a_a",  "Défrichage",
  "rm4a_c",  "Prélèvement (faune)",
  "rm4a_d",  "Prélèvement (flore)",
  "rm4a_h",  "Prospection minière",
  "rm4a_g",  "Nomadisme (passage non-résidents)",
  "rm4a_b",  "Zébu / pâturage",
  "rm4a_f",  "Tourisme"
)

resp_items <- tribble(
  ~var,      ~label,
  "rm4b_a",  "L'ensemble des riverains",
  "rm4b_b",  "Les riverains migrants",
  "rm4b_c",  "L'État (Fanjakana)",
  "rm4b_h",  "Les braconniers",
  "rm4b_e",  "Le gestionnaire",
  "rm4b_i",  "Les nomades ou semi-nomades",
  "rm4b_d",  "Les ONG ou entreprises",
  "rm4b_g",  "Les chercheurs",
  "rm4b_f",  "Les touristes"
)

menaces <- menace_items |>
  pmap_dfr(\(var, label) pct_oui(op_menace, var, label))
resps <- resp_items |>
  pmap_dfr(\(var, label) pct_oui(op_menace, var, label))

bind_rows(
  menace_global |> mutate(Section = "Perception globale"),
  menaces |> mutate(Section = "Principales menaces (parmi ceux qui déclarent menacé)"),
  resps |> mutate(Section = "Principaux responsables")
) |>
  select(Section, Item, Alaotra, Marovoay) |>
  gt(groupname_col = "Section") |>
  cols_label(Item = "", Alaotra = "Alaotra", Marovoay = "Marovoay") |>
  fmt_number(columns = c(Alaotra, Marovoay), decimals = 0, pattern = "{x} %") |>
  tab_style(
    style = list(cell_text(weight = "bold"), cell_fill(color = "#DCDCDC")),
    locations = cells_column_labels(columns = everything())
  ) |>
  tab_style(
    style = list(cell_text(weight = "bold"), cell_fill(color = "#B0E0E6")),
    locations = cells_row_groups()
  ) |>
  tab_source_note(source_note = md("**Source : Enquête auprès des OR 2025**"))
```

```{r dl_tbl_menaces}
#| echo: false
#| results: asis
dl_tbl_variants("tbl_menaces", "10", function(d) {
  pct_v <- function(df, var, label) {
    var_sym <- sym(var)
    df |> summarise(pct = round(sum(!!var_sym == 1, na.rm = TRUE) / sum(!is.na(!!var_sym)) * 100, 0), .by = Observatory) |> mutate(Item = label) |> select(Site = Observatory, Item, pct)
  }
  global <- pct_v(d, "rm4", "Env. menacé") |> mutate(Section = "Global")
  op_m <- d |> filter(rm4 == 1)
  menaces <- bind_rows(
    pct_v(op_m, "rm4a_e", "Feux"), pct_v(op_m, "rm4a_a", "Défrichage"),
    pct_v(op_m, "rm4a_c", "Prél. faune"), pct_v(op_m, "rm4a_d", "Prél. flore"),
    pct_v(op_m, "rm4a_h", "Prosp. minière"), pct_v(op_m, "rm4a_g", "Nomadisme"),
    pct_v(op_m, "rm4a_b", "Zébu/pâturage"), pct_v(op_m, "rm4a_f", "Tourisme")
  ) |> mutate(Section = "Menaces")
  resps <- bind_rows(
    pct_v(op_m, "rm4b_a", "Tous riverains"), pct_v(op_m, "rm4b_b", "Riverains migrants"),
    pct_v(op_m, "rm4b_c", "État"), pct_v(op_m, "rm4b_h", "Braconniers"),
    pct_v(op_m, "rm4b_e", "Gestionnaire"), pct_v(op_m, "rm4b_i", "Nomades"),
    pct_v(op_m, "rm4b_d", "ONG/entreprises"), pct_v(op_m, "rm4b_g", "Chercheurs"),
    pct_v(op_m, "rm4b_f", "Touristes")
  ) |> mutate(Section = "Responsables")
  bind_rows(global, menaces, resps) |> select(Site, Section, Item, pct)
}, res_op_env)
```

### Ce que représente la zone pour les ménages

La question `RM5` interroge les ménages sur ce que la zone protégée représente pour eux (réponses multiples).

```{r}
#| fig-cap: "Que représente la zone protégée pour les ménages ? (% de Oui)"
#| fig-width: 10
#| fig-height: 6
#| label: fig-representation

rm5_items <- tribble(
  ~var,    ~label,
  "rm5_a", "Source d'alimentation",
  "rm5_b", "Activités agricoles",
  "rm5_c", "Élevage",
  "rm5_d", "Source de bois",
  "rm5_e", "Source d'eau",
  "rm5_f", "Plantes médicinales",
  "rm5_g", "Source de revenus",
  "rm5_h", "Lieu touristique",
  "rm5_i", "Espace sauvage",
  "rm5_j", "Lieu sacré",
  "rm5_k", "Lieu interdit",
  "rm5_l", "Loisir / détente / beauté"
)

repr <- rm5_items |>
  pmap_dfr(\(var, label) pct_oui(res_op_env, var, label)) |>
  pivot_longer(c(Alaotra, Marovoay), names_to = "Groupe", values_to = "pct")

ggplot(repr,
       aes(x = fct_reorder(Item, pct, .fun = max), y = pct, fill = Groupe)) +
  geom_col(position = "dodge") +
  geom_text(aes(label = paste0(pct, "%")),
            position = position_dodge(width = 0.9), hjust = -0.1, size = 3) +
  coord_flip() +
  scale_y_continuous(limits = c(0, 100)) +
  labs(x = NULL, y = "% de ménages", fill = "Observatoire") +
  theme_minimal()
```

```{r dl_fig_representation}
#| echo: false
#| results: asis
dl_fig_variants("fig_representation", "10", function(d) {
  rm5_items <- tribble(
    ~var, ~label,
    "rm5_a", "Alimentation", "rm5_b", "Agriculture", "rm5_c", "Élevage",
    "rm5_d", "Bois", "rm5_e", "Eau", "rm5_f", "Plantes médic.",
    "rm5_g", "Revenus", "rm5_h", "Tourisme", "rm5_i", "Espace sauvage",
    "rm5_j", "Lieu sacré", "rm5_k", "Lieu interdit", "rm5_l", "Loisir"
  )
  pct_v <- function(df, var, label) {
    var_sym <- sym(var)
    df |> summarise(pct = round(sum(!!var_sym == 1, na.rm = TRUE) / sum(!is.na(!!var_sym)) * 100, 0), .by = Observatory) |> mutate(Item = label)
  }
  result <- rm5_items |> pmap_dfr(\(var, label) pct_v(d, var, label))
  ggplot(result, aes(x = fct_reorder(Item, pct, .fun = max), y = pct, fill = Observatory)) +
    geom_col(position = "dodge") + coord_flip() +
    scale_y_continuous(limits = c(0, 100)) +
    labs(x = NULL, y = "% de ménages", fill = "Observatoire") + theme_minimal()
}, res_op_env)
```


## Exploitation forestière et usage de l'Aire protégée {#sec-exploitation}

### Collecte de bois et charbon

Le fichier `res_ef` recense les produits forestiers collectés par les ménages : charbon (*saribao*), bois de chauffe (*kitay*) et bois d'oeuvre. La @fig-ef-produits présente le pourcentage de ménages concernés par chaque produit et la @fig-ef-origine distingue l'origine (dans ou hors aire protégée).

```{r}
#| fig-cap: "Pourcentage de ménages pratiquant la collecte de produits forestiers, par observatoire"
#| fig-width: 9
#| fig-height: 4
#| label: fig-ef-produits

ef_labels <- tribble(
  ~ef_lig, ~Produit,
  1, "Charbon (saribao)",
  2, "Bois de chauffe (kitay)",
  3, "Bois d'œuvre"
)

ef_men <- res_ef |>
  filter(ef_lig %in% 1:3) |>
  left_join(ef_labels, by = "ef_lig") |>
  distinct(j5, Observatory, Produit)

ef_pct <- ef_men |>
  count(Observatory, Produit) |>
  left_join(res_deb |> count(Observatory, name = "n_tot"), by = "Observatory") |>
  mutate(pct = round(n / n_tot * 100, 1))

ggplot(ef_pct, aes(x = Produit, y = pct, fill = Observatory)) +
  geom_col(position = "dodge") +
  geom_text(aes(label = paste0(round(pct, 0), "%")),
            position = position_dodge(width = 0.9), vjust = -0.3, size = 3) +
  labs(x = NULL, y = "% des ménages", fill = "Observatoire") +
  theme_minimal()
```

```{r dl_fig_ef_produits}
#| echo: false
#| results: asis
dl_fig_variants("fig_ef_produits", "10", function(d) {
  ef_labels <- tribble(~ef_lig, ~Produit, 1, "Charbon", 2, "Bois de chauffe", 3, "Bois d'oeuvre")
  ef_men <- d |> filter(ef_lig %in% 1:3) |> left_join(ef_labels, by = "ef_lig") |> distinct(j5, Observatory, Produit)
  n_tot <- d |> distinct(j5, Observatory) |> count(Observatory, name = "n_tot")
  ef_pct <- ef_men |> count(Observatory, Produit) |> left_join(n_tot, by = "Observatory") |>
    mutate(pct = round(n / n_tot * 100, 1))
  ggplot(ef_pct, aes(x = Produit, y = pct, fill = Observatory)) +
    geom_col(position = "dodge") +
    labs(x = NULL, y = "% des ménages", fill = "Observatoire") + theme_minimal()
}, res_ef)
```

```{r}
#| fig-cap: "Origine des produits forestiers collectés (dans ou hors Aire Protégée)"
#| fig-width: 9
#| fig-height: 4
#| label: fig-ef-origine

ef_orig <- res_ef |>
  filter(ef_lig %in% 1:3, efb %in% c(1, 2)) |>
  left_join(ef_labels, by = "ef_lig") |>
  mutate(
    Origine = case_when(
      efb == 1 ~ "Dans l'AP",
      efb == 2 ~ "Hors AP"
    )
  ) |>
  count(Observatory, Produit, Origine) |>
  mutate(pct = n / sum(n) * 100, .by = c(Observatory, Produit))

ggplot(ef_orig, aes(x = Produit, y = pct, fill = Origine)) +
  geom_col(position = "stack") +
  facet_wrap(~Observatory) +
  scale_fill_manual(values = c("Dans l'AP" = "#d62728", "Hors AP" = "#2ca02c")) +
  labs(x = NULL, y = "% des activités de collecte", fill = "Origine") +
  theme_minimal()
```

```{r dl_fig_ef_origine}
#| echo: false
#| results: asis
dl_fig_variants("fig_ef_origine", "10", function(d) {
  ef_labels <- tribble(~ef_lig, ~Produit, 1, "Charbon", 2, "Bois de chauffe", 3, "Bois d'oeuvre")
  ef_orig <- d |>
    filter(ef_lig %in% 1:3, efb %in% c(1, 2)) |>
    left_join(ef_labels, by = "ef_lig") |>
    mutate(Origine = case_when(efb == 1 ~ "Dans l'AP", efb == 2 ~ "Hors AP")) |>
    count(Observatory, Produit, Origine) |>
    mutate(pct = n / sum(n) * 100, .by = c(Observatory, Produit))
  ggplot(ef_orig, aes(x = Produit, y = pct, fill = Origine)) +
    geom_col(position = "stack") + facet_wrap(~Observatory) +
    scale_fill_manual(values = c("Dans l'AP" = "#d62728", "Hors AP" = "#2ca02c")) +
    labs(x = NULL, y = "% des activités", fill = "Origine") + theme_minimal()
}, res_ef)
```

### Saisonnalité de la collecte forestière

La collecte de produits forestiers suit un calendrier saisonnier lié aux besoins énergétiques des ménages et aux contraintes climatiques. La période de préparation de la campagne agricole et la saison sèche correspondent généralement aux pics d'activité.

```{r}
#| fig-cap: "Saisonnalité de la collecte de produits forestiers (% de ménages actifs par mois)"
#| fig-width: 10
#| fig-height: 5
#| label: fig-ef-saison

mois_cols <- paste0("efe_", sprintf("%02d", 1:12))

ef_saison <- res_ef |>
  filter(ef_lig %in% 1:3) |>
  left_join(ef_labels, by = "ef_lig") |>
  pivot_longer(cols = all_of(mois_cols), names_to = "mois_var", values_to = "actif") |>
  mutate(
    mois_num = as.integer(str_extract(mois_var, "\\d+$")),
    Mois = factor(mois_labs[mois_num], levels = mois_labs),
    actif = if_else(actif == 1, 1, 0, missing = 0)
  ) |>
  summarise(n_actif = sum(actif), n_total = n(), .by = c(Observatory, Produit, Mois)) |>
  mutate(pct = n_actif / n_total * 100)

ggplot(ef_saison, aes(x = Mois, y = pct, color = Produit, group = Produit)) +
  geom_line(linewidth = 0.8) +
  geom_point(size = 1.5) +
  facet_wrap(~Observatory) +
  labs(x = NULL, y = "% actifs", color = "Produit") +
  theme_minimal() +
  theme(axis.text.x = element_text(angle = 45, hjust = 1))
```

```{r dl_fig_ef_saison}
#| echo: false
#| results: asis
dl_fig_variants("fig_ef_saison", "10", function(d) {
  ef_labels <- tribble(~ef_lig, ~Produit, 1, "Charbon", 2, "Bois de chauffe", 3, "Bois d'oeuvre")
  mois_labs <- c("Jan", "Fév", "Mar", "Avr", "Mai", "Jun", "Jul", "Aoû", "Sep", "Oct", "Nov", "Déc")
  mois_cols <- paste0("efe_", sprintf("%02d", 1:12))
  ef_s <- d |>
    filter(ef_lig %in% 1:3) |>
    left_join(ef_labels, by = "ef_lig") |>
    pivot_longer(cols = all_of(mois_cols), names_to = "mois_var", values_to = "actif") |>
    mutate(mois_num = as.integer(str_extract(mois_var, "\\d+$")),
           Mois = factor(mois_labs[mois_num], levels = mois_labs),
           actif = if_else(actif == 1, 1, 0, missing = 0)) |>
    summarise(n_actif = sum(actif), n_total = n(), .by = c(Observatory, Produit, Mois)) |>
    mutate(pct = n_actif / n_total * 100)
  ggplot(ef_s, aes(x = Mois, y = pct, color = Produit, group = Produit)) +
    geom_line(linewidth = 0.8) + geom_point(size = 1.5) +
    facet_wrap(~Observatory) +
    labs(x = NULL, y = "% actifs", color = "Produit") +
    theme_minimal() + theme(axis.text.x = element_text(angle = 45, hjust = 1))
}, res_ef)
```

### Commercialisation des produits forestiers

Une partie des produits forestiers collectés (charbon, bois de chauffe, bois d'œuvre) fait l'objet d'une commercialisation. La proportion de ménages qui vendent et les montants moyens de vente donnent une indication de l'importance économique de cette activité.

```{r}
#| tbl-cap: "Part des ménages vendant les produits forestiers et montant moyen de vente (Ar)"
#| label: tbl-ef-vente

ef_vente <- res_ef |>
  filter(ef_lig %in% 1:3) |>
  left_join(ef_labels, by = "ef_lig") |>
  mutate(vend = if_else(efc > 0 & !is.na(efc), TRUE, FALSE)) |>
  summarise(
    pct_vendeurs = round(sum(vend) / n() * 100, 0),
    pct_vente_moyen = round(mean(efc[vend], na.rm = TRUE), 0),
    montant_moyen = round(mean(efd[vend], na.rm = TRUE), 0),
    .by = c(Observatory, Produit)
  )

ef_vente |>
  gt(groupname_col = "Observatory") |>
  cols_label(
    Produit = "Produit",
    pct_vendeurs = "% de vendeurs",
    pct_vente_moyen = "% vendu (moyen)",
    montant_moyen = "Montant moyen (Ar)"
  ) |>
  fmt_number(columns = montant_moyen, decimals = 0, sep_mark = " ") |>
  tab_style(
    style = list(cell_text(weight = "bold"), cell_fill(color = "#DCDCDC")),
    locations = cells_column_labels(columns = everything())
  ) |>
  tab_style(
    style = list(cell_text(weight = "bold"), cell_fill(color = "#B0E0E6")),
    locations = cells_row_groups()
  ) |>
  tab_source_note(source_note = md("**Source : Enquête auprès des OR 2025**"))
```

```{r dl_tbl_ef_vente}
#| echo: false
#| results: asis
dl_tbl_variants("tbl_ef_vente", "10", function(d) {
  ef_labels <- tribble(~ef_lig, ~Produit, 1, "Charbon", 2, "Bois de chauffe", 3, "Bois d'oeuvre")
  d |>
    filter(ef_lig %in% 1:3) |>
    left_join(ef_labels, by = "ef_lig") |>
    mutate(vend = if_else(efc > 0 & !is.na(efc), TRUE, FALSE)) |>
    summarise(
      pct_vendeurs = round(sum(vend) / n() * 100, 0),
      pct_vente_moyen = round(mean(efc[vend], na.rm = TRUE), 0),
      montant_moyen = round(mean(efd[vend], na.rm = TRUE), 0),
      .by = c(Observatory, Produit)
    ) |>
    select(Site = Observatory, Produit, pct_vendeurs, pct_vente_moyen, montant_moyen)
}, res_ef)
```


### Fréquentation de l'Aire protégée

La variable `UM1` indique si le ménage se rend dans la zone protégée. Le @tbl-frequentation résume la fréquentation et ses caractéristiques.

```{r}
#| tbl-cap: "Fréquentation et connaissance de l'Aire protégée"
#| label: tbl-frequentation

freq_items <- bind_rows(
  pct_oui(res_um1, "um1", "Se rend dans l'Aire protégée"),
  # Parmi ceux qui y vont
  pct_oui(res_um1 |> filter(um1 == 1), "um1c", "Considère vital / nécessaire d'y aller")
)

# Connaissance du lieu (um1a) — distribution parmi usagers
conn_all <- res_um1 |>
  filter(um1 == 1, !is.na(um1a)) |>
  mutate(Conn = case_when(
    um1a == 1 ~ "Très peu",
    um1a == 2 ~ "Plus ou moins",
    um1a == 3 ~ "Très bien"
  ))

conn_by_obs <- conn_all |>
  count(Observatory, Conn) |>
  mutate(pct = round(n / sum(n) * 100, 0), .by = Observatory) |>
  select(-n) |>
  pivot_wider(names_from = Observatory, values_from = pct, values_fill = 0)

conn_tbl <- conn_by_obs |>
  rename(Item = Conn) |>
  mutate(Item = paste0("  - ", Item))

bind_rows(
  freq_items,
  tibble(Item = "Connaissance du lieu (parmi usagers) :",
         Alaotra = NA_real_, Marovoay = NA_real_),
  conn_tbl
) |>
  gt() |>
  cols_label(Item = "", Alaotra = "Alaotra", Marovoay = "Marovoay") |>
  fmt_number(columns = c(Alaotra, Marovoay), decimals = 0, pattern = "{x} %") |>
  sub_missing(missing_text = "") |>
  tab_style(
    style = list(cell_text(weight = "bold"), cell_fill(color = "#DCDCDC")),
    locations = cells_column_labels(columns = everything())
  ) |>
  tab_source_note(source_note = md("**Source : Enquête auprès des OR 2025**"))
```

```{r dl_tbl_frequentation}
#| echo: false
#| results: asis
dl_tbl_variants("tbl_frequentation", "10", function(d) {
  pct_v <- function(df, var, label) {
    var_sym <- sym(var)
    df |> summarise(pct = round(sum(!!var_sym == 1, na.rm = TRUE) / sum(!is.na(!!var_sym)) * 100, 0), .by = Observatory) |> mutate(Item = label)
  }
  freq <- bind_rows(
    pct_v(d, "um1", "Se rend dans l'AP"),
    pct_v(d |> filter(um1 == 1), "um1c", "Considère vital d'y aller")
  )
  conn <- d |> filter(um1 == 1, !is.na(um1a)) |>
    mutate(Conn = case_when(um1a == 1 ~ "Très peu", um1a == 2 ~ "Plus ou moins", um1a == 3 ~ "Très bien")) |>
    count(Observatory, Conn) |>
    mutate(pct = round(n / sum(n) * 100, 0), .by = Observatory) |>
    select(Observatory, Item = Conn, pct)
  bind_rows(freq, conn) |> select(Site = Observatory, Item, pct)
}, res_um1)
```

### Raisons de non-fréquentation

Pour les ménages qui ne se rendent pas dans l'AP, les raisons invoquées sont les suivantes.

```{r}
#| fig-cap: "Raisons de ne pas se rendre dans l'Aire protégée (% de Oui parmi ceux qui n'y vont pas)"
#| fig-width: 9
#| fig-height: 4
#| label: fig-non-freq

um1_non <- res_um1 |> filter(um1 == 2)

non_items <- tribble(
  ~var,      ~label,
  "um1d_a",  "Interdit par la loi",
  "um1d_b",  "Fady (interdit coutumier)",
  "um1d_c",  "Rien d'intéressant",
  "um1d_d",  "Dangereux",
  "um1d_e",  "Autre raison"
)

non_freq <- non_items |>
  pmap_dfr(\(var, label) pct_oui(um1_non, var, label)) |>
  pivot_longer(c(Alaotra, Marovoay), names_to = "Groupe", values_to = "pct")

ggplot(non_freq,
       aes(x = fct_reorder(Item, pct, .fun = max), y = pct, fill = Groupe)) +
  geom_col(position = "dodge") +
  geom_text(aes(label = paste0(pct, "%")),
            position = position_dodge(width = 0.9), hjust = -0.1, size = 3) +
  coord_flip() +
  scale_y_continuous(limits = c(0, 100)) +
  labs(x = NULL, y = "% de ménages", fill = "Observatoire") +
  theme_minimal()
```

```{r dl_fig_non_freq}
#| echo: false
#| results: asis
dl_fig_variants("fig_non_freq", "10", function(d) {
  non_items <- tribble(
    ~var, ~label,
    "um1d_a", "Interdit par la loi", "um1d_b", "Fady", "um1d_c", "Rien d'intéressant",
    "um1d_d", "Dangereux", "um1d_e", "Autre"
  )
  pct_v <- function(df, var, label) {
    var_sym <- sym(var)
    df |> summarise(pct = round(sum(!!var_sym == 1, na.rm = TRUE) / sum(!is.na(!!var_sym)) * 100, 0), .by = Observatory) |> mutate(Item = label)
  }
  um1_non <- d |> filter(um1 == 2)
  result <- non_items |> pmap_dfr(\(var, label) pct_v(um1_non, var, label))
  ggplot(result, aes(x = fct_reorder(Item, pct, .fun = max), y = pct, fill = Observatory)) +
    geom_col(position = "dodge") + coord_flip() +
    scale_y_continuous(limits = c(0, 100)) +
    labs(x = NULL, y = "% de ménages", fill = "Observatoire") + theme_minimal()
}, res_um1)
```

### Usages de l'Aire protégée

Parmi les ménages qui se rendent dans l'AP, la @fig-usages-ap détaille les raisons et la @fig-freq-usages la fréquence des déplacements.

```{r}
#| fig-cap: "Raisons de se rendre dans l'Aire protégée (% de Oui parmi les usagers)"
#| fig-width: 10
#| fig-height: 6
#| label: fig-usages-ap

um2_labels <- tribble(
  ~um2_lig, ~Raison,
  1,  "Cueillette plantes (comestibles)",
  2,  "Cueillette plantes (médicinales)",
  3,  "Cultiver",
  4,  "Chasser / pêcher",
  5,  "Faire paître (herbe)",
  6,  "Faire passer les zébus",
  7,  "Couper du bois",
  8,  "Produits pour artisanat",
  9,  "Rituel / cérémonie / funérailles",
  10, "Accompagner touristes / chercheurs",
  11, "Promenade / loisir",
  12, "Autre"
)

usages <- res_um2 |>
  filter(um2_lig %in% 1:12, um2_a == 1) |>
  left_join(um2_labels, by = "um2_lig") |>
  count(Observatory, Raison) |>
  left_join(
    res_um1 |> filter(um1 == 1) |> count(Observatory, name = "n_usagers"),
    by = "Observatory"
  ) |>
  mutate(pct = round(n / n_usagers * 100, 0))

ggplot(usages, aes(x = fct_reorder(Raison, pct, .fun = max), y = pct, fill = Observatory)) +
  geom_col(position = "dodge") +
  geom_text(aes(label = paste0(pct, "%")),
            position = position_dodge(width = 0.9), hjust = -0.1, size = 3) +
  coord_flip() +
  scale_y_continuous(limits = c(0, 110)) +
  labs(x = NULL, y = "% des usagers de l'AP", fill = "Observatoire") +
  theme_minimal()
```

```{r dl_fig_usages_ap}
#| echo: false
#| results: asis
dl_fig_variants("fig_usages_ap", "10", function(d) {
  um2_labels <- tribble(
    ~um2_lig, ~Raison,
    1, "Cueillette (comest.)", 2, "Cueillette (médic.)", 3, "Cultiver",
    4, "Chasser/pêcher", 5, "Pâturage", 6, "Passage zébus",
    7, "Couper bois", 8, "Artisanat", 9, "Rituel",
    10, "Touristes/chercheurs", 11, "Promenade", 12, "Autre"
  )
  usagers <- d |> filter(um2_lig %in% 1:12, um2_a == 1) |> left_join(um2_labels, by = "um2_lig") |>
    count(Observatory, Raison)
  n_usagers <- d |> filter(um2_lig == 1) |> distinct(j5, Observatory) |> count(Observatory, name = "n_us")
  usage_pct <- usagers |> left_join(n_usagers, by = "Observatory") |>
    mutate(pct = round(n / n_us * 100, 0))
  ggplot(usage_pct, aes(x = fct_reorder(Raison, pct, .fun = max), y = pct, fill = Observatory)) +
    geom_col(position = "dodge") + coord_flip() +
    labs(x = NULL, y = "% des usagers", fill = "Observatoire") + theme_minimal()
}, res_um2)
```

```{r}
#| fig-cap: "Fréquence des déplacements dans l'AP selon l'usage, par observatoire"
#| fig-width: 10
#| fig-height: 6
#| label: fig-freq-usages

freq_labels <- c(
  "1" = "Quelques fois par an",
  "2" = "Quelques fois par mois",
  "3" = "Une fois par semaine",
  "4" = "Plusieurs fois par semaine"
)

freq_usage <- res_um2 |>
  filter(um2_lig %in% 1:12, um2_a == 1, um2_b %in% 1:4) |>
  left_join(um2_labels, by = "um2_lig") |>
  mutate(Fréquence = factor(freq_labels[as.character(um2_b)],
                            levels = rev(freq_labels)))

freq_pct <- freq_usage |>
  count(Observatory, Raison, Fréquence) |>
  mutate(pct = n / sum(n) * 100, .by = c(Observatory, Raison))

ggplot(freq_pct, aes(x = fct_reorder(Raison, n, .fun = sum), y = pct, fill = Fréquence)) +
  geom_col(position = "fill") +
  scale_y_continuous(labels = scales::percent) +
  scale_fill_brewer(palette = "YlOrRd", direction = -1) +
  coord_flip() +
  facet_wrap(~Observatory) +
  labs(x = NULL, y = NULL, fill = "Fréquence") +
  theme_minimal()
```

```{r dl_fig_freq_usages}
#| echo: false
#| results: asis
dl_fig_variants("fig_freq_usages", "10", function(d) {
  um2_labels <- tribble(
    ~um2_lig, ~Raison,
    1, "Cueillette (comest.)", 2, "Cueillette (médic.)", 3, "Cultiver",
    4, "Chasser/pêcher", 5, "Pâturage", 6, "Passage zébus",
    7, "Couper bois", 8, "Artisanat", 9, "Rituel",
    10, "Touristes/chercheurs", 11, "Promenade", 12, "Autre"
  )
  freq_labels <- c("1" = "Qqs fois/an", "2" = "Qqs fois/mois", "3" = "1x/semaine", "4" = "Plrs fois/sem")
  freq_pct <- d |>
    filter(um2_lig %in% 1:12, um2_a == 1, um2_b %in% 1:4) |>
    left_join(um2_labels, by = "um2_lig") |>
    mutate(Fréquence = factor(freq_labels[as.character(um2_b)], levels = rev(freq_labels))) |>
    count(Observatory, Raison, Fréquence) |>
    mutate(pct = n / sum(n) * 100, .by = c(Observatory, Raison))
  ggplot(freq_pct, aes(x = fct_reorder(Raison, n, .fun = sum), y = pct, fill = Fréquence)) +
    geom_col(position = "fill") +
    scale_y_continuous(labels = scales::percent) +
    scale_fill_brewer(palette = "YlOrRd", direction = -1) +
    coord_flip() + facet_wrap(~Observatory) +
    labs(x = NULL, y = NULL, fill = "Fréquence") + theme_minimal()
}, res_um2)
```

### Saisonnalité de la fréquentation de l'AP

La fréquentation de l'Aire protégée n'est pas uniforme au cours de l'année. Les variations saisonnières reflètent les besoins en ressources naturelles, le calendrier agricole et l'accessibilité physique de la zone.

```{r}
#| fig-cap: "Saisonnalité des usages de l'AP (% d'usagers actifs par mois, principales raisons), par observatoire"
#| fig-width: 10
#| fig-height: 5
#| label: fig-saison-ap

um2_mois <- paste0("um2_d_", sprintf("%02d", 1:12))

top_raisons <- res_um2 |>
  filter(um2_lig %in% 1:12, um2_a == 1) |>
  count(um2_lig, sort = TRUE) |>
  head(5) |>
  pull(um2_lig)

ap_saison <- res_um2 |>
  filter(um2_lig %in% top_raisons, um2_a == 1) |>
  left_join(um2_labels, by = "um2_lig") |>
  pivot_longer(cols = all_of(um2_mois), names_to = "mois_var", values_to = "actif") |>
  mutate(
    mois_num = as.integer(str_extract(mois_var, "\\d+$")),
    Mois = factor(mois_labs[mois_num], levels = mois_labs),
    actif = if_else(actif == 1, 1, 0, missing = 0)
  ) |>
  summarise(n_actif = sum(actif), n_total = n(), .by = c(Observatory, Raison, Mois)) |>
  mutate(pct = n_actif / n_total * 100)

ggplot(ap_saison, aes(x = Mois, y = pct, color = Raison, group = Raison)) +
  geom_line(linewidth = 0.8) +
  geom_point(size = 1.5) +
  facet_wrap(~Observatory) +
  labs(x = NULL, y = "% actifs", color = "Raison") +
  theme_minimal() +
  theme(axis.text.x = element_text(angle = 45, hjust = 1))
```

```{r dl_fig_saison_ap}
#| echo: false
#| results: asis
dl_fig_variants("fig_saison_ap", "10", function(d) {
  um2_labels <- tribble(
    ~um2_lig, ~Raison,
    1, "Cueillette (comest.)", 2, "Cueillette (médic.)", 3, "Cultiver",
    4, "Chasser/pêcher", 5, "Pâturage", 6, "Passage zébus",
    7, "Couper bois", 8, "Artisanat", 9, "Rituel",
    10, "Touristes/chercheurs", 11, "Promenade", 12, "Autre"
  )
  mois_labs <- c("Jan", "Fév", "Mar", "Avr", "Mai", "Jun", "Jul", "Aoû", "Sep", "Oct", "Nov", "Déc")
  um2_mois <- paste0("um2_d_", sprintf("%02d", 1:12))
  top_r <- d |> filter(um2_lig %in% 1:12, um2_a == 1) |> count(um2_lig, sort = TRUE) |> head(5) |> pull(um2_lig)
  ap_s <- d |>
    filter(um2_lig %in% top_r, um2_a == 1) |>
    left_join(um2_labels, by = "um2_lig") |>
    pivot_longer(cols = all_of(um2_mois), names_to = "mois_var", values_to = "actif") |>
    mutate(mois_num = as.integer(str_extract(mois_var, "\\d+$")),
           Mois = factor(mois_labs[mois_num], levels = mois_labs),
           actif = if_else(actif == 1, 1, 0, missing = 0)) |>
    summarise(n_actif = sum(actif), n_total = n(), .by = c(Observatory, Raison, Mois)) |>
    mutate(pct = n_actif / n_total * 100)
  ggplot(ap_s, aes(x = Mois, y = pct, color = Raison, group = Raison)) +
    geom_line(linewidth = 0.8) + geom_point(size = 1.5) +
    facet_wrap(~Observatory) +
    labs(x = NULL, y = "% actifs", color = "Raison") +
    theme_minimal() + theme(axis.text.x = element_text(angle = 45, hjust = 1))
}, res_um2)
```


## Feux de brousse {#sec-feu}

### Opinions sur les raisons des feux

Les ménages ont été interrogés sur les raisons pour lesquelles les gens font des feux dans la région (question `S16`, réponses multiples).

```{r}
#| fig-cap: "Raisons perçues de faire des feux (% de Oui)"
#| fig-width: 10
#| fig-height: 6
#| label: fig-raisons-feux

feu_items <- tribble(
  ~var,      ~label,
  "s16_01",  "Augmenter surfaces cultivées",
  "s16_02",  "Augmenter surfaces pâturages",
  "s16_03",  "Protéger",
  "s16_04",  "Nettoyer",
  "s16_05",  "Chasser",
  "s16_06",  "Marquer son territoire",
  "s16_07",  "Pratique traditionnelle / rituel",
  "s16_08",  "Mécontentement (autorités locales)",
  "s16_09",  "Mécontentement (autorités nationales)",
  "s16_10",  "Vengeance"
)

feu_raisons <- feu_items |>
  pmap_dfr(\(var, label) pct_oui(res_feubrousse, var, label)) |>
  pivot_longer(c(Alaotra, Marovoay), names_to = "Groupe", values_to = "pct")

ggplot(feu_raisons,
       aes(x = fct_reorder(Item, pct, .fun = max), y = pct, fill = Groupe)) +
  geom_col(position = "dodge") +
  geom_text(aes(label = paste0(pct, "%")),
            position = position_dodge(width = 0.9), hjust = -0.1, size = 3) +
  coord_flip() +
  scale_y_continuous(limits = c(0, 100)) +
  labs(x = NULL, y = "% de ménages", fill = "Observatoire") +
  theme_minimal()
```

```{r dl_fig_raisons_feux}
#| echo: false
#| results: asis
dl_fig_variants("fig_raisons_feux", "10", function(d) {
  feu_items <- tribble(
    ~var, ~label,
    "s16_01", "Augmenter surfaces cultivées", "s16_02", "Augmenter pâturages",
    "s16_03", "Protéger", "s16_04", "Nettoyer", "s16_05", "Chasser",
    "s16_06", "Marquer territoire", "s16_07", "Tradition/rituel",
    "s16_08", "Mécontentement (local)", "s16_09", "Mécontentement (national)",
    "s16_10", "Vengeance"
  )
  pct_v <- function(df, var, label) {
    var_sym <- sym(var)
    df |> summarise(pct = round(sum(!!var_sym == 1, na.rm = TRUE) / sum(!is.na(!!var_sym)) * 100, 0), .by = Observatory) |> mutate(Item = label)
  }
  result <- feu_items |> pmap_dfr(\(var, label) pct_v(d, var, label))
  ggplot(result, aes(x = fct_reorder(Item, pct, .fun = max), y = pct, fill = Observatory)) +
    geom_col(position = "dodge") + coord_flip() +
    scale_y_continuous(limits = c(0, 100)) +
    labs(x = NULL, y = "% de ménages", fill = "Observatoire") + theme_minimal()
}, res_feubrousse)
```

### Pratique du feu

Au-delà des opinions, une partie des ménages déclarent avoir eux-mêmes pratiqué le brûlis. Le taux de pratique et les motivations avancées permettent de mesurer l'écart entre les discours et les comportements effectifs.

```{r}
#| tbl-cap: "Pratique et perception des feux par observatoire"
#| label: tbl-feux

feu_tbl <- bind_rows(
  pct_oui(res_feubrousse, "s17",   "Faire des feux est une pratique normale"),
  pct_oui(res_feubrousse, "s17_a", "Faire des feux est vital / nécessaire"),
  pct_oui(res_feubrousse, "s18",   "A déjà fait des feux"),
  pct_oui(res_feubrousse, "s18_b", "Feux au cours des 12 derniers mois")
)

# Localisation des feux (s18_c) parmi ceux qui ont fait feu récemment
loc_feux <- res_feubrousse |>
  filter(s18_b == 1, s18_c %in% 1:3) |>
  mutate(
    Lieu = case_when(
      s18_c == 1 ~ "Près du village",
      s18_c == 2 ~ "Loin (hors AP)",
      s18_c == 3 ~ "Dans l'AP"
    )
  ) |>
  count(Observatory, Lieu) |>
  mutate(pct = round(n / sum(n) * 100, 0), .by = Observatory) |>
  select(-n) |>
  pivot_wider(names_from = Observatory, values_from = pct, values_fill = 0)

loc_tbl <- loc_feux |>
  rename(Item = Lieu) |>
  mutate(Item = paste0("  - ", Item))

# Maîtrise et échappement
maitr <- pct_oui(res_feubrousse |> filter(s18 == 1), "s19", "Cherche à maîtriser le feu")
echap <- pct_oui(res_feubrousse |> filter(s18 == 1), "s20", "Un feu lui a déjà échappé")

bind_rows(
  feu_tbl,
  tibble(Item = "Si feux dans l'année, localisation :",
         Alaotra = NA_real_, Marovoay = NA_real_),
  loc_tbl,
  maitr,
  echap
) |>
  gt() |>
  cols_label(Item = "", Alaotra = "Alaotra", Marovoay = "Marovoay") |>
  fmt_number(columns = c(Alaotra, Marovoay), decimals = 0, pattern = "{x} %") |>
  sub_missing(missing_text = "") |>
  tab_style(
    style = list(cell_text(weight = "bold"), cell_fill(color = "#DCDCDC")),
    locations = cells_column_labels(columns = everything())
  ) |>
  tab_source_note(source_note = md("**Source : Enquête auprès des OR 2025**"))
```

```{r dl_tbl_feux}
#| echo: false
#| results: asis
dl_tbl_variants("tbl_feux", "10", function(d) {
  pct_v <- function(df, var, label) {
    var_sym <- sym(var)
    df |> summarise(pct = round(sum(!!var_sym == 1, na.rm = TRUE) / sum(!is.na(!!var_sym)) * 100, 0), .by = Observatory) |> mutate(Item = label) |> select(Observatory, Item, pct)
  }
  items <- bind_rows(
    pct_v(d, "s17", "Pratique normale"),
    pct_v(d, "s17_a", "Vital/nécessaire"),
    pct_v(d, "s18", "A déjà fait des feux"),
    pct_v(d, "s18_b", "Feux 12 derniers mois"),
    pct_v(d |> filter(s18 == 1), "s19", "Cherche à maîtriser"),
    pct_v(d |> filter(s18 == 1), "s20", "Feu lui a échappé")
  )
  items |> select(Site = Observatory, Item, pct)
}, res_feubrousse)
```

### Saisonnalité des feux

Les feux de brousse suivent un calendrier saisonnier bien défini, lié à la préparation des terres de culture et aux conditions de sécheresse favorisant la propagation.

```{r}
#| fig-cap: "Saisonnalité des feux de brousse pratiqués (% de ménages actifs par mois, parmi ceux qui ont fait du feu)"
#| fig-width: 10
#| fig-height: 4
#| label: fig-saison-feux

feu_mois_cols <- paste0("s18_a_", sprintf("%02d", 1:12))

feu_saison <- res_feubrousse |>
  filter(s18 == 1) |>
  pivot_longer(cols = any_of(feu_mois_cols), names_to = "mois_var", values_to = "actif") |>
  mutate(
    mois_num = as.integer(str_extract(mois_var, "\\d+$")),
    Mois = factor(mois_labs[mois_num], levels = mois_labs),
    actif = if_else(actif == 1, 1, 0, missing = 0)
  ) |>
  summarise(n_actif = sum(actif), n_total = n(), .by = c(Observatory, Mois)) |>
  mutate(pct = n_actif / n_total * 100)

ggplot(feu_saison, aes(x = Mois, y = pct, color = Observatory, group = Observatory)) +
  geom_line(linewidth = 0.8) +
  geom_point(size = 2) +
  labs(x = NULL, y = "% des ménages ayant fait du feu", color = "Observatoire") +
  theme_minimal() +
  theme(axis.text.x = element_text(angle = 45, hjust = 1))
```

```{r dl_fig_saison_feux}
#| echo: false
#| results: asis
dl_fig_variants("fig_saison_feux", "10", function(d) {
  mois_labs <- c("Jan", "Fév", "Mar", "Avr", "Mai", "Jun", "Jul", "Aoû", "Sep", "Oct", "Nov", "Déc")
  feu_mois <- paste0("s18_a_", sprintf("%02d", 1:12))
  feu_s <- d |>
    filter(s18 == 1) |>
    pivot_longer(cols = any_of(feu_mois), names_to = "mois_var", values_to = "actif") |>
    mutate(mois_num = as.integer(str_extract(mois_var, "\\d+$")),
           Mois = factor(mois_labs[mois_num], levels = mois_labs),
           actif = if_else(actif == 1, 1, 0, missing = 0)) |>
    summarise(n_actif = sum(actif), n_total = n(), .by = c(Observatory, Mois)) |>
    mutate(pct = n_actif / n_total * 100)
  ggplot(feu_s, aes(x = Mois, y = pct, color = Observatory, group = Observatory)) +
    geom_line(linewidth = 0.8) + geom_point(size = 2) +
    labs(x = NULL, y = "% des ménages ayant fait du feu", color = "Observatoire") +
    theme_minimal() + theme(axis.text.x = element_text(angle = 45, hjust = 1))
}, res_feubrousse)
```

### Avis sur les feux

Les ménages expriment une perception contrastée de l'évolution des feux de brousse au cours des trois dernières années. Leur avis sur le caractère problématique des feux et sur la nécessité d'une réglementation complète le tableau de la gouvernance locale du feu.

```{r}
#| fig-cap: "Évolution perçue des feux depuis 3 ans, par observatoire"
#| fig-width: 9
#| fig-height: 4
#| label: fig-evol-feux

evol_feux <- res_feubrousse |>
  filter(s21 %in% 1:3) |>
  mutate(
    Évolution = case_when(
      s21 == 1 ~ "En hausse",
      s21 == 2 ~ "Stable",
      s21 == 3 ~ "En diminution"
    ),
    Évolution = factor(Évolution, levels = c("En hausse", "Stable", "En diminution"))
  ) |>
  count(Observatory, Évolution) |>
  mutate(pct = round(n / sum(n) * 100, 1), .by = Observatory)

ggplot(evol_feux, aes(x = Évolution, y = pct, fill = Observatory)) +
  geom_col(position = "dodge") +
  geom_text(aes(label = paste0(round(pct, 0), "%")),
            position = position_dodge(width = 0.9), vjust = -0.3, size = 3) +
  labs(x = NULL, y = "% de ménages", fill = "Observatoire") +
  theme_minimal()
```

```{r dl_fig_evol_feux}
#| echo: false
#| results: asis
dl_fig_variants("fig_evol_feux", "10", function(d) {
  evol <- d |>
    filter(s21 %in% 1:3) |>
    mutate(
      Evol = case_when(s21 == 1 ~ "En hausse", s21 == 2 ~ "Stable", s21 == 3 ~ "En diminution"),
      Evol = factor(Evol, levels = c("En hausse", "Stable", "En diminution"))
    ) |>
    count(Observatory, Evol) |>
    mutate(pct = round(n / sum(n) * 100, 1), .by = Observatory)
  ggplot(evol, aes(x = Evol, y = pct, fill = Observatory)) +
    geom_col(position = "dodge") +
    labs(x = NULL, y = "% de ménages", fill = "Observatoire") + theme_minimal()
}, res_feubrousse)
```

```{r}
#| fig-cap: "Les feux sont-ils un problème dans la région ? (par observatoire)"
#| fig-width: 9
#| fig-height: 4
#| label: fig-probleme-feux

prob_feux <- res_feubrousse |>
  filter(s22 %in% 1:4) |>
  mutate(
    Importance = case_when(
      s22 == 1 ~ "Très important",
      s22 == 2 ~ "Important",
      s22 == 3 ~ "Plutôt pas important",
      s22 == 4 ~ "Pas du tout"
    ),
    Importance = factor(Importance, levels = c("Très important", "Important",
                                                "Plutôt pas important", "Pas du tout"))
  ) |>
  count(Observatory, Importance) |>
  mutate(pct = round(n / sum(n) * 100, 1), .by = Observatory)

ggplot(prob_feux, aes(x = Importance, y = pct, fill = Observatory)) +
  geom_col(position = "dodge") +
  geom_text(aes(label = paste0(round(pct, 0), "%")),
            position = position_dodge(width = 0.9), vjust = -0.3, size = 3) +
  labs(x = NULL, y = "% de ménages", fill = "Observatoire") +
  theme_minimal() +
  theme(axis.text.x = element_text(angle = 15, hjust = 1))
```

```{r dl_fig_probleme_feux}
#| echo: false
#| results: asis
dl_fig_variants("fig_probleme_feux", "10", function(d) {
  prob <- d |>
    filter(s22 %in% 1:4) |>
    mutate(
      Importance = case_when(
        s22 == 1 ~ "Très important", s22 == 2 ~ "Important",
        s22 == 3 ~ "Plutôt pas", s22 == 4 ~ "Pas du tout"
      ),
      Importance = factor(Importance, levels = c("Très important", "Important", "Plutôt pas", "Pas du tout"))
    ) |>
    count(Observatory, Importance) |>
    mutate(pct = round(n / sum(n) * 100, 1), .by = Observatory)
  ggplot(prob, aes(x = Importance, y = pct, fill = Observatory)) +
    geom_col(position = "dodge") +
    labs(x = NULL, y = "% de ménages", fill = "Observatoire") +
    theme_minimal() + theme(axis.text.x = element_text(angle = 15, hjust = 1))
}, res_feubrousse)
```

```{r}
#| fig-cap: "La pratique du feu devrait être… (par observatoire)"
#| fig-width: 8
#| fig-height: 4
#| label: fig-reglementation-feux

regl_feux <- res_feubrousse |>
  filter(s23 %in% 1:3) |>
  mutate(
    Avis = case_when(
      s23 == 1 ~ "Interdite",
      s23 == 2 ~ "Limitée",
      s23 == 3 ~ "Libre"
    ),
    Avis = factor(Avis, levels = c("Interdite", "Limitée", "Libre"))
  ) |>
  count(Observatory, Avis) |>
  mutate(pct = round(n / sum(n) * 100, 1), .by = Observatory)

ggplot(regl_feux, aes(x = Avis, y = pct, fill = Observatory)) +
  geom_col(position = "dodge") +
  geom_text(aes(label = paste0(round(pct, 0), "%")),
            position = position_dodge(width = 0.9), vjust = -0.3, size = 3) +
  labs(x = NULL, y = "% de ménages", fill = "Observatoire") +
  theme_minimal()
```

```{r dl_fig_reglementation_feux}
#| echo: false
#| results: asis
dl_fig_variants("fig_reglementation_feux", "10", function(d) {
  regl <- d |>
    filter(s23 %in% 1:3) |>
    mutate(
      Avis = case_when(s23 == 1 ~ "Interdite", s23 == 2 ~ "Limitée", s23 == 3 ~ "Libre"),
      Avis = factor(Avis, levels = c("Interdite", "Limitée", "Libre"))
    ) |>
    count(Observatory, Avis) |>
    mutate(pct = round(n / sum(n) * 100, 1), .by = Observatory)
  ggplot(regl, aes(x = Avis, y = pct, fill = Observatory)) +
    geom_col(position = "dodge") +
    labs(x = NULL, y = "% de ménages", fill = "Observatoire") + theme_minimal()
}, res_feubrousse)
```


## Protection de l'Aire protégée {#sec-protection}

### Connaissance de l'Aire protégée

Le niveau de connaissance de l'Aire protégée et l'adhésion des ménages au principe de protection constituent des préalables à toute stratégie de conservation participative.

```{r}
#| tbl-cap: "Connaissance de l'Aire protégée et demande de protection"
#| label: tbl-connaissance-ap

ap_items <- bind_rows(
  pct_oui(res_ap, "ap1", "A entendu parler de l'AP"),
  pct_oui(res_ap, "ap4", "Nécessaire de protéger l'environnement"),
  pct_oui(res_ap, "ap5", "Nécessaire de protéger cette AP"),
  pct_oui(res_ap, "ap6", "Perte de biodiversité à Madagascar"),
  pct_oui(res_ap, "ap7", "Les AP ont des résultats positifs")
)

ap_items |>
  gt() |>
  cols_label(Item = "", Alaotra = "Alaotra", Marovoay = "Marovoay") |>
  fmt_number(columns = c(Alaotra, Marovoay), decimals = 0, pattern = "{x} %") |>
  tab_style(
    style = list(cell_text(weight = "bold"), cell_fill(color = "#DCDCDC")),
    locations = cells_column_labels(columns = everything())
  ) |>
  tab_source_note(source_note = md("**Source : Enquête auprès des OR 2025**"))
```

```{r dl_tbl_connaissance_ap}
#| echo: false
#| results: asis
dl_tbl_variants("tbl_connaissance_ap", "10", function(d) {
  pct_v <- function(df, var, label) {
    var_sym <- sym(var)
    df |> summarise(pct = round(sum(!!var_sym == 1, na.rm = TRUE) / sum(!is.na(!!var_sym)) * 100, 0), .by = Observatory) |> mutate(Item = label)
  }
  bind_rows(
    pct_v(d, "ap1", "A entendu parler de l'AP"),
    pct_v(d, "ap4", "Nécessaire de protéger l'env."),
    pct_v(d, "ap5", "Nécessaire de protéger cette AP"),
    pct_v(d, "ap6", "Perte de biodiversité"),
    pct_v(d, "ap7", "AP ont des résultats positifs")
  ) |> select(Site = Observatory, Item, pct)
}, res_ap)
```

### Impact perçu des actions de l'AP

Les ménages qui ont entendu parler de l'AP jugent l'impact de ses actions sur trois dimensions : économique, sociale et environnementale.

```{r}
#| fig-cap: "Jugement des actions de l'AP sur la situation économique, sociale et environnementale"
#| fig-width: 10
#| fig-height: 5
#| label: fig-jugement-ap

ap3_labels <- c(
  "1" = "Très positif",
  "2" = "Plutôt positif",
  "3" = "Plutôt négatif",
  "4" = "Très négatif",
  "9" = "Ne connaît pas"
)

ap3_data <- res_ap |>
  filter(ap1 == 1) |>
  select(j5, Observatory, ap3_a, ap3_b, ap3_c) |>
  pivot_longer(c(ap3_a, ap3_b, ap3_c), names_to = "Dimension", values_to = "Valeur") |>
  filter(!is.na(Valeur)) |>
  mutate(
    Dimension = case_when(
      Dimension == "ap3_a" ~ "Économique",
      Dimension == "ap3_b" ~ "Sociale",
      Dimension == "ap3_c" ~ "Environnementale"
    ),
    Jugement = factor(ap3_labels[as.character(Valeur)], levels = ap3_labels)
  ) |>
  count(Observatory, Dimension, Jugement) |>
  mutate(pct = n / sum(n) * 100, .by = c(Observatory, Dimension))

ggplot(ap3_data, aes(x = Dimension, y = pct, fill = Jugement)) +
  geom_col(position = "fill") +
  scale_y_continuous(labels = scales::percent) +
  scale_fill_manual(values = c(
    "Très positif" = "#2ca02c", "Plutôt positif" = "#98df8a",
    "Plutôt négatif" = "#ff9896", "Très négatif" = "#d62728",
    "Ne connaît pas" = "#cccccc"
  )) +
  facet_wrap(~Observatory) +
  labs(x = NULL, y = NULL, fill = "Jugement") +
  theme_minimal()
```

```{r dl_fig_jugement_ap}
#| echo: false
#| results: asis
dl_fig_variants("fig_jugement_ap", "10", function(d) {
  ap3_labels <- c("1" = "Très positif", "2" = "Plutôt positif", "3" = "Plutôt négatif", "4" = "Très négatif", "9" = "Ne connaît pas")
  ap3_data <- d |>
    filter(ap1 == 1) |>
    select(j5, Observatory, ap3_a, ap3_b, ap3_c) |>
    pivot_longer(c(ap3_a, ap3_b, ap3_c), names_to = "Dimension", values_to = "Valeur") |>
    filter(!is.na(Valeur)) |>
    mutate(
      Dimension = case_when(Dimension == "ap3_a" ~ "Éco.", Dimension == "ap3_b" ~ "Sociale", Dimension == "ap3_c" ~ "Env."),
      Jugement = factor(ap3_labels[as.character(Valeur)], levels = ap3_labels)
    ) |>
    count(Observatory, Dimension, Jugement) |>
    mutate(pct = n / sum(n) * 100, .by = c(Observatory, Dimension))
  ggplot(ap3_data, aes(x = Dimension, y = pct, fill = Jugement)) +
    geom_col(position = "fill") +
    scale_y_continuous(labels = scales::percent) +
    scale_fill_manual(values = c("Très positif" = "#2ca02c", "Plutôt positif" = "#98df8a", "Plutôt négatif" = "#ff9896", "Très négatif" = "#d62728", "Ne connaît pas" = "#cccccc")) +
    facet_wrap(~Observatory) +
    labs(x = NULL, y = NULL, fill = "Jugement") + theme_minimal()
}, res_ap)
```

### Gestionnaire souhaité

Parmi les ménages favorables à la protection, la question du gestionnaire idéal révèle les préférences des communautés en matière de gouvernance environnementale : gestion communautaire, étatique ou partenariale.

```{r}
#| fig-cap: "Qui devrait gérer l'AP ? (parmi ceux favorables à la protection)"
#| fig-width: 9
#| fig-height: 4
#| label: fig-gestionnaire

gest_labels <- c(
  "1" = "Communautés locales",
  "2" = "Riverains tompontany",
  "3" = "État (Fanjakana)",
  "4" = "ONG malgache",
  "5" = "ONG étrangère",
  "6" = "Partenariat mixte",
  "7" = "COBA"
)

gest <- res_ap |>
  filter(ap5 == 1, ap5a %in% 1:7) |>
  mutate(Gestionnaire = factor(gest_labels[as.character(ap5a)], levels = gest_labels)) |>
  count(Observatory, Gestionnaire) |>
  mutate(pct = round(n / sum(n) * 100, 1), .by = Observatory)

ggplot(gest, aes(x = fct_reorder(Gestionnaire, pct, .fun = max), y = pct, fill = Observatory)) +
  geom_col(position = "dodge") +
  geom_text(aes(label = paste0(round(pct, 0), "%")),
            position = position_dodge(width = 0.9), hjust = -0.1, size = 3) +
  coord_flip() +
  scale_y_continuous(limits = c(0, 80)) +
  labs(x = NULL, y = "% de ménages", fill = "Observatoire") +
  theme_minimal()
```

```{r dl_fig_gestionnaire}
#| echo: false
#| results: asis
dl_fig_variants("fig_gestionnaire", "10", function(d) {
  gest_labels <- c("1" = "Communautés locales", "2" = "Riverains", "3" = "État", "4" = "ONG malgache", "5" = "ONG étrangère", "6" = "Partenariat mixte", "7" = "COBA")
  gest <- d |>
    filter(ap5 == 1, ap5a %in% 1:7) |>
    mutate(Gestionnaire = factor(gest_labels[as.character(ap5a)], levels = gest_labels)) |>
    count(Observatory, Gestionnaire) |>
    mutate(pct = round(n / sum(n) * 100, 1), .by = Observatory)
  ggplot(gest, aes(x = fct_reorder(Gestionnaire, pct, .fun = max), y = pct, fill = Observatory)) +
    geom_col(position = "dodge") + coord_flip() +
    labs(x = NULL, y = "% de ménages", fill = "Observatoire") + theme_minimal()
}, res_ap)
```

### Mesures de protection souhaitées

Les mesures de protection souhaitées par les ménages vont de l'interdiction stricte des accès à des approches plus souples intégrant le développement d'activités génératrices de revenus (AGR) et la valorisation des savoirs traditionnels.

```{r}
#| fig-cap: "Mesures souhaitées pour protéger l'AP (% de Oui, parmi ceux favorables)"
#| fig-width: 10
#| fig-height: 7
#| label: fig-mesures-protection

ap5b_items <- tribble(
  ~var,       ~label,
  "ap5b_g1",  "Interdire tous les feux",
  "ap5b_g2",  "Limiter les feux",
  "ap5b_l",   "Savoirs et pratiques traditionnels",
  "ap5b_k",   "Développer les AGR",
  "ap5b_b",   "Restreindre l'accès des hommes",
  "ap5b_f",   "Limiter prélèvements (chasse, cueillette…)",
  "ap5b_h",   "Restreindre le tourisme",
  "ap5b_j",   "Restreindre les recherches scientifiques",
  "ap5b_d",   "Restreindre l'accès des bêtes (pâturage)",
  "ap5b_e",   "Interdire les prélèvements",
  "ap5b_c",   "Interdire l'accès des bêtes",
  "ap5b_a",   "Interdire l'accès des hommes",
  "ap5b_i",   "Encourager le tourisme"
)

ap_favorable <- res_ap |> filter(ap5 == 1)

mesures <- ap5b_items |>
  pmap_dfr(\(var, label) pct_oui(ap_favorable, var, label)) |>
  pivot_longer(c(Alaotra, Marovoay), names_to = "Groupe", values_to = "pct")

ggplot(mesures,
       aes(x = fct_reorder(Item, pct, .fun = max), y = pct, fill = Groupe)) +
  geom_col(position = "dodge") +
  geom_text(aes(label = paste0(pct, "%")),
            position = position_dodge(width = 0.9), hjust = -0.1, size = 3) +
  coord_flip() +
  scale_y_continuous(limits = c(0, 100)) +
  labs(x = NULL, y = "% de ménages", fill = "Observatoire") +
  theme_minimal()
```

```{r dl_fig_mesures_protection}
#| echo: false
#| results: asis
dl_fig_variants("fig_mesures_protection", "10", function(d) {
  ap5b_items <- tribble(
    ~var, ~label,
    "ap5b_g1", "Interdire feux", "ap5b_g2", "Limiter feux",
    "ap5b_l", "Savoirs tradit.", "ap5b_k", "Développer AGR",
    "ap5b_b", "Restreindre accès hommes", "ap5b_f", "Limiter prélèvements",
    "ap5b_h", "Restreindre tourisme", "ap5b_j", "Restreindre recherches",
    "ap5b_d", "Restreindre bêtes", "ap5b_e", "Interdire prélèvements",
    "ap5b_c", "Interdire bêtes", "ap5b_a", "Interdire accès hommes",
    "ap5b_i", "Encourager tourisme"
  )
  pct_v <- function(df, var, label) {
    var_sym <- sym(var)
    df |> summarise(pct = round(sum(!!var_sym == 1, na.rm = TRUE) / sum(!is.na(!!var_sym)) * 100, 0), .by = Observatory) |> mutate(Item = label)
  }
  ap_fav <- d |> filter(ap5 == 1)
  result <- ap5b_items |> pmap_dfr(\(var, label) pct_v(ap_fav, var, label))
  ggplot(result, aes(x = fct_reorder(Item, pct, .fun = max), y = pct, fill = Observatory)) +
    geom_col(position = "dodge") + coord_flip() +
    scale_y_continuous(limits = c(0, 100)) +
    labs(x = NULL, y = "% de ménages", fill = "Observatoire") + theme_minimal()
}, res_ap)
```

### Pauvreté vs. environnement : quelle priorité ?

Cette question met en tension deux impératifs : la lutte contre la pauvreté et la protection de l'environnement. La répartition des réponses éclaire le positionnement des ménages face à ce dilemme central pour les politiques de développement durable.

```{r}
#| fig-cap: "Pauvreté vs. protection de l'environnement : quelle priorité ? (par observatoire)"
#| fig-width: 10
#| fig-height: 5
#| label: fig-priorite

ap8_labels <- c(
  "1" = "Priorité pauvreté/développement",
  "2" = "Priorité environnement",
  "3" = "Les deux en même temps",
  "4" = "Uniquement pauvreté",
  "5" = "Uniquement environnement",
  "6" = "Ni l'une ni l'autre"
)

priorite <- res_ap |>
  filter(ap8 %in% 1:6) |>
  mutate(Priorité = factor(ap8_labels[as.character(ap8)], levels = ap8_labels)) |>
  count(Observatory, Priorité) |>
  mutate(pct = round(n / sum(n) * 100, 1), .by = Observatory)

ggplot(priorite, aes(x = fct_reorder(Priorité, pct, .fun = max), y = pct, fill = Observatory)) +
  geom_col(position = "dodge") +
  geom_text(aes(label = paste0(round(pct, 0), "%")),
            position = position_dodge(width = 0.9), hjust = -0.1, size = 3) +
  coord_flip() +
  scale_y_continuous(limits = c(0, 60)) +
  labs(x = NULL, y = "% de ménages", fill = "Observatoire") +
  theme_minimal()
```

```{r dl_fig_priorite}
#| echo: false
#| results: asis
dl_fig_variants("fig_priorite", "10", function(d) {
  ap8_labels <- c("1" = "Priorité pauvreté", "2" = "Priorité environnement", "3" = "Les deux", "4" = "Uniquement pauvreté", "5" = "Uniquement environnement", "6" = "Ni l'une ni l'autre")
  prio <- d |>
    filter(ap8 %in% 1:6) |>
    mutate(Priorité = factor(ap8_labels[as.character(ap8)], levels = ap8_labels)) |>
    count(Observatory, Priorité) |>
    mutate(pct = round(n / sum(n) * 100, 1), .by = Observatory)
  ggplot(prio, aes(x = fct_reorder(Priorité, pct, .fun = max), y = pct, fill = Observatory)) +
    geom_col(position = "dodge") + coord_flip() +
    labs(x = NULL, y = "% de ménages", fill = "Observatoire") + theme_minimal()
}, res_ap)
```

### Connaissance des actions de protection

La @fig-actions-ap présente le degré d'information, de consultation et de bénéfice des ménages vis-à-vis des différents types d'actions menées autour de l'AP.

```{r}
#| fig-cap: "Information, consultation et bénéfice des actions de l'AP (% de Oui), par observatoire"
#| fig-width: 10
#| fig-height: 7
#| label: fig-actions-ap

ap2_labels <- tribble(
  ~ap2_lig, ~Action,
  1, "Sensibilisation",
  2, "Élaboration plans",
  3, "Dons / aides",
  4, "Achat de produits",
  5, "Tourisme",
  6, "AGR (élevage…)",
  7, "Reboisement / pépinière",
  8, "Appui technique",
  9, "Autre"
)

ap2_data <- res_ap2 |>
  filter(ap2_lig %in% 1:9) |>
  left_join(ap2_labels, by = "ap2_lig") |>
  summarise(
    `Informé`   = round(sum(ap2_a == 1, na.rm = TRUE) / sum(!is.na(ap2_a)) * 100, 0),
    `Consulté`  = round(sum(ap2_b == 1, na.rm = TRUE) / sum(!is.na(ap2_b)) * 100, 0),
    `Bénéficié` = round(sum(ap2_c == 1, na.rm = TRUE) / sum(!is.na(ap2_c)) * 100, 0),
    .by = c(Observatory, Action)
  ) |>
  pivot_longer(c(`Informé`, `Consulté`, `Bénéficié`), names_to = "Indicateur", values_to = "pct") |>
  mutate(Indicateur = factor(Indicateur, levels = c("Informé", "Consulté", "Bénéficié")))

ggplot(ap2_data, aes(x = fct_reorder(Action, pct, .fun = max), y = pct, fill = Indicateur)) +
  geom_col(position = "dodge") +
  geom_text(aes(label = paste0(pct, "%")),
            position = position_dodge(width = 0.9), hjust = -0.1, size = 2.5) +
  coord_flip() +
  scale_y_continuous(limits = c(0, 80)) +
  scale_fill_brewer(palette = "Set2") +
  facet_wrap(~Observatory) +
  labs(x = NULL, y = "% de ménages", fill = NULL) +
  theme_minimal()
```

```{r dl_fig_actions_ap}
#| echo: false
#| results: asis
dl_fig_variants("fig_actions_ap", "10", function(d) {
  ap2_labels <- tribble(
    ~ap2_lig, ~Action,
    1, "Sensibilisation", 2, "Plans", 3, "Dons/aides",
    4, "Achat produits", 5, "Tourisme", 6, "AGR",
    7, "Reboisement", 8, "Appui technique", 9, "Autre"
  )
  ap2_data <- d |>
    filter(ap2_lig %in% 1:9) |>
    left_join(ap2_labels, by = "ap2_lig") |>
    summarise(
      Informé = round(sum(ap2_a == 1, na.rm = TRUE) / sum(!is.na(ap2_a)) * 100, 0),
      Consulté = round(sum(ap2_b == 1, na.rm = TRUE) / sum(!is.na(ap2_b)) * 100, 0),
      Bénéficié = round(sum(ap2_c == 1, na.rm = TRUE) / sum(!is.na(ap2_c)) * 100, 0),
      .by = c(Observatory, Action)
    ) |>
    pivot_longer(c(Informé, Consulté, Bénéficié), names_to = "Indicateur", values_to = "pct") |>
    mutate(Indicateur = factor(Indicateur, levels = c("Informé", "Consulté", "Bénéficié")))
  ggplot(ap2_data, aes(x = fct_reorder(Action, pct, .fun = max), y = pct, fill = Indicateur)) +
    geom_col(position = "dodge") + coord_flip() +
    facet_wrap(~Observatory) +
    scale_fill_brewer(palette = "Set2") +
    labs(x = NULL, y = "% de ménages", fill = NULL) + theme_minimal()
}, res_ap2)
```
 