---
output: html_document
editor_options: 
  chunk_output_type: console
---

# Agriculture

Nous allons charger les données de l'Agriculture relative aux ménages des OR Alaotra et Marovoay.

```{r}
library(tidyverse)
library(haven)
library(dplyr)
library (gt) # Easily create presentation - ready display tables

# Loading observatories data
res_deb <- read_dta("data/res_deb.dta")
# Loading household data
res_m_a <- read_dta("data/res_m_a.dta")
```

## Agriculture, Elevage et Pêche

### Agriculture

#### Riziculture

```{r}
# Loading rice farming data
res_r <- read_dta("data/res_r.dta") # Year, j5
res_r1 <- read_dta("data/res_r1.dta") # Year, j5
res_dc1 <- read_dta("data/res_dc1.dta") # Year, j5
res_dc20 <- read_dta("data/res_dc20.dta") # Year, j5
res_dc21 <- read_dta("data/res_dc21.dta") # Year, j5
```

##### Mode de faire valoir et accès à l’eau

##### Rendements

#### Autres cultures

A voir dans les données si on met dans "autres cultures" les données sur les jardins potagers, ou on les mets dans exploitation forestière et usage de l'AP.

```{r}
# Loading other culture data
res_c <- read_dta("data/res_c.dta") # Year, j5
res_c0 <- read_dta("data/res_c0.dta") # Year, j5
# Loading vegetable garden data
res_jp <- read_dta("data/res_jp.dta") # Year, j5
res_jpchphef <- read_dta("data/res_jpchphef.dta") # Year, j5
```

##### Diversification et type de culture

##### Quantités et usages

##### Satisfaction à l’égard des rendements

### Elevage

```{r}
# Loading livestock data
res_el2 <- read_dta("data/res_el2.dta") # Year, j5
res_ele <- read_dta("data/res_ele.dta") # Year, j5
# Loading livestock products data
res_pe <- read_dta("data/res_pe.dta") # Year, j5
```

#### Pratiques et raisons de l’élevage 

##### Pratique

##### Raisons

#### Produits de l’élevage 

##### Vente des produits de l’élevage 

##### Perte

### Chasse et Pêche

```{r}
# Loading hunting and fishing data
res_chph <- read_dta("data/res_chph.dta") # Year, j5
```

A voir si on garde la partie "chasse et pêche" ou si on la met dans "exploitation forestière".

## Main d'oeuvre

```{r}
# Loading labor data
res_mor <- read_dta("data/res_mor.dta") # Year, j5
res_mp <- read_dta("data/res_mp.dta") # Year, j5
res_mp0 <- read_dta("data/res_mp0.dta") # Year, j5
```

**Remarque :** Main d'oeuvre non-agricole?
