---
output: html_document
editor_options: 
  chunk_output_type: console
---

# Cataclysmes et catastrophes

Les ménages ruraux de Madagascar sont régulièrement exposés à des aléas climatiques et biologiques : sécheresse, cyclones, inondations, invasions de criquets ou de rats, etc. Ce chapitre analyse la prévalence et la sévérité des cataclysmes subis par les ménages des observatoires d'Alaotra et de Marovoay au cours de la campagne 2025 (octobre 2024-septembre 2025).

Deux fichiers de données sont mobilisés :

- **`res_cc`** : un enregistrement par ménage et par type de catastrophe, avec les dégâts sur le logement, l'élevage et les personnes ;
- **`res_cca`** : les dégâts agricoles détaillés par culture et par type d'aléa (champs et stocks).

::: {.callout-warning}
## Travail de vérification en cours
Les résultats présentés ci-dessous sont provisoires et pourront être ajustés ou enrichis par les informations supplémentaires recueillies lors des restitutions locales.
:::

```{r data_loading_cc}
options(encoding = "UTF-8")

library(tidyverse)
library(haven)
library(gt)

source("utils/helpers_report.R")
source("utils/sites.R")
source("utils/downloadable_output.R")

# Données observatoires
res_deb <- read_dta("data/ROS_MDG_microdata/2025/res_deb.dta")
# Données cataclysmes (ménage × type)
res_cc <- read_dta("data/ROS_MDG_microdata/2025/res_cc.dta")
# Données dégâts agricoles (ménage × culture)
res_cca <- read_dta("data/ROS_MDG_microdata/2025/res_cca.dta")

# Préparer les variables d'observatoire et de hameau
res_deb <- res_deb %>%
  mutate(
    Observatory = case_when(
      j0 == 3  ~ "Marovoay",
      j0 == 21 ~ "Alaotra",
      TRUE     ~ as.character(j0)
    ),
    j4bis = case_when(
      str_starts(str_to_lower(j4), "bepako")        ~ "Bepako",
      str_starts(str_to_lower(j4), "ampijoroa")     ~ "Ampijoroa",
      str_starts(str_to_lower(j4), "maroala")        ~ "Maroala",
      str_starts(str_to_lower(j4), "madiromiongana") ~ "Madiromiongana",
      TRUE ~ j4
    )
  )

res_deb <- assign_site(res_deb)
res_deb <- res_deb %>% filter_for_profile()

res_deb_site <- res_deb |> expand_sites_for_profile()

# Harmoniser les labels des types de cataclysmes (nettoyage des doublons de saisie)
res_cc <- res_cc %>%
  mutate(
    cc1_a_clean = case_when(
      str_to_lower(cc1_a) %in% c("afo / varatra", "afo/varatra") ~ "Afo / Varatra",
      str_to_lower(cc1_a) %in% c("hafa", "")                     ~ "Hafa",
      str_to_lower(cc1_a) == "misy voahitsaka"                    ~ "Olona",
      str_to_lower(cc1_a) == "olona (halatra fanim"               ~ "Olona",
      str_to_lower(cc1_a) == "andiam-biby"                        ~ "Bibikely hafa",
      TRUE ~ cc1_a
    )
  )

# Labels en français pour les types de cataclysmes
cata_labels <- c(
  "Haintany"      = "Sécheresse",
  "Tondra-drano"  = "Inondation",
  "Rivo-doza"     = "Cyclone",
  "Havandra"      = "Grêle",
  "Valan'aretina" = "Maladie des cultures/élevage",
  "Valala"        = "Criquets",
  "Voalavo"       = "Rats",
  "Bibikely hafa" = "Autres bestioles",
  "Vorona"        = "Oiseaux",
  "Afo / Varatra" = "Incendie / Foudre",
  "Olona"         = "Facteur humain",
  "Hafa"          = "Autre"
)

res_cc <- res_cc %>%
  mutate(
    Catastrophe = if_else(
      cc1_a_clean %in% names(cata_labels),
      cata_labels[cc1_a_clean],
      cc1_a_clean
    )
  ) %>%
  filter(!is.na(Catastrophe))

# Filtrer les événements survenus
events <- res_cc %>% filter(cc11 == 1)

# --- Préparation pour les variantes téléchargeables ---
n_hh_site <- res_deb %>% count(Observatory, Site, name = "n_hh_site")
n_hh_obs  <- res_deb %>% count(Observatory, name = "n_hh_obs")

hh_cata <- res_deb %>%
  select(j5, Observatory, Site, j4bis) %>%
  left_join(
    events %>% group_by(j5) %>% summarise(nb_events = n(), .groups = "drop"),
    by = "j5"
  ) %>%
  mutate(nb_events = replace_na(nb_events, 0), touched = nb_events > 0)

events_full <- events %>%
  inner_join(res_deb %>% select(j5, Observatory, Site, j4bis), by = "j5") %>%
  left_join(n_hh_site, by = c("Observatory", "Site")) %>%
  left_join(n_hh_obs, by = "Observatory")

cca_full <- res_cca %>%
  inner_join(res_deb %>% select(j5, Observatory, Site), by = "j5")
```

```{r stats_cata}
#| include: false
# --- Statistiques clés pour le texte narratif ---
n_men_cc <- n_distinct(res_deb$j5)
pct_touch_a <- hh_cata %>% filter(Observatory == "Alaotra") %>%
  summarise(pct = round(mean(touched) * 100, 1)) %>% pull(pct)
pct_touch_m <- hh_cata %>% filter(Observatory == "Marovoay") %>%
  summarise(pct = round(mean(touched) * 100, 1)) %>% pull(pct)
nb_moy_a <- hh_cata %>% filter(Observatory == "Alaotra", touched) %>%
  summarise(moy = round(mean(nb_events), 1)) %>% pull(moy)
nb_moy_m <- hh_cata %>% filter(Observatory == "Marovoay", touched) %>%
  summarise(moy = round(mean(nb_events), 1)) %>% pull(moy)
top_cata_a <- events_full %>% filter(Observatory == "Alaotra") %>%
  count(Catastrophe) %>% slice_max(n, n = 1, with_ties = FALSE) %>% pull(Catastrophe)
top_cata_m <- events_full %>% filter(Observatory == "Marovoay") %>%
  count(Catastrophe) %>% slice_max(n, n = 1, with_ties = FALSE) %>% pull(Catastrophe)
```

## Prévalence des cataclysmes

L'exposition aux aléas climatiques et biologiques est très élevée dans les zones rurales enquêtées.

::: {.content-hidden when-profile="marovoay"}
::: {.obs-alaotra}
Dans l'Alaotra, `r pct_touch_a` % des ménages déclarent avoir été touchés par au moins un événement. Les ménages affectés subissent en moyenne `r nb_moy_a` événements. Le cataclysme le plus fréquemment cité est « `r top_cata_a` ».
:::
:::

::: {.content-hidden when-profile="alaotra"}
::: {.obs-marovoay}
A Marovoay, `r pct_touch_m` % des ménages déclarent avoir été touchés par au moins un événement. Les ménages affectés subissent en moyenne `r nb_moy_m` événements. Le cataclysme le plus fréquemment cité est « `r top_cata_m` ».
:::
:::

### Taux d'exposition global

Quelle part des ménages enquêtés ont été touchés par au moins une catastrophe au cours de la campagne ?

```{r t1_prevalence_globale}
# T1 : % de ménages touchés par au moins une catastrophe, par observatoire
menages_touches <- events %>%
  inner_join(res_deb, by = "j5") %>%
  group_by(Observatory) %>%
  summarise(n_touches = n_distinct(j5), .groups = "drop") %>%
  left_join(
    res_deb %>% count(Observatory, name = "n_total"),
    by = "Observatory"
  ) %>%
  mutate(
    pct = round(n_touches / n_total * 100, 1)
  )

# Ajouter une ligne "Ensemble"
menages_touches_all <- menages_touches %>%
  summarise(
    Observatory = "Ensemble",
    n_touches = sum(n_touches),
    n_total = sum(n_total),
    pct = round(n_touches / n_total * 100, 1)
  ) %>%
  bind_rows(menages_touches, .)

menages_touches_all %>%
  gt() %>%
  tab_header(
    title = "Ménages ayant subi au moins une catastrophe"
  ) %>%
  cols_label(
    Observatory = "Observatoire",
    n_touches = "Ménages touchés",
    n_total = "Total ménages",
    pct = "% touchés"
  ) %>%
  fmt_number(columns = pct, decimals = 1) %>%
  tab_style(
    style = cell_text(weight = "bold"),
    locations = cells_column_labels()
  ) %>%
  tab_style(
    style = list(cell_text(weight = "bold"), cell_fill(color = "#F0F0F0")),
    locations = cells_body(rows = Observatory == "Ensemble")
  )
```

```{r dl_t1_prevalence_globale}
#| echo: false
#| results: asis
dl_tbl_variants("tbl_cata_prevalence", "11", function(d) {
  d %>%
    group_by(Observatory) %>%
    summarise(
      `Ménages touchés` = sum(touched),
      `Total ménages` = n(),
      `% touchés` = round(sum(touched) / n() * 100, 1),
      .groups = "drop"
    )
}, hh_cata)
```

Le taux d'exposition aux cataclysmes est très élevé.

### Prévalence par type de catastrophe

```{r t2_prevalence_type}
#| include: false
# T2 : Prévalence de chaque type de catastrophe par observatoire
prev_type <- events %>%
  inner_join(res_deb, by = "j5") %>%
  group_by(Observatory, Catastrophe) %>%
  summarise(n = n_distinct(j5), .groups = "drop") %>%
  left_join(
    res_deb %>% count(Observatory, name = "n_total"),
    by = "Observatory"
  ) %>%
  mutate(pct = round(n / n_total * 100, 1)) %>%
  select(-n_total) %>%
  arrange(Observatory, desc(n))

# Pivoter pour un tableau lisible
prev_type_wide <- prev_type %>%
  pivot_wider(
    names_from = Observatory,
    values_from = c(n, pct),
    names_glue = "{Observatory}_{.value}",
    values_fill = 0
  ) %>%
  arrange(desc(rowSums(pick(any_of(c("Alaotra_pct", "Marovoay_pct"))))))

prev_type_wide %>%
  gt() %>%
  tab_header(
    title = "Prévalence des types de cataclysmes par observatoire",
    subtitle = "% de ménages ayant déclaré l'événement"
  ) %>%
  safe_tab_spanner(label = "Alaotra", columns = starts_with("Alaotra")) %>%
  safe_tab_spanner(label = "Marovoay", columns = starts_with("Marovoay")) %>%
  safe_cols_label(
    Catastrophe = "Type de Catastrophe",
    Alaotra_pct = "%",
    Marovoay_pct = "%"
  ) %>%
  cols_hide(any_of(c("Alaotra_n", "Marovoay_n"))) %>%
  fmt_number(columns = ends_with("_pct"), decimals = 1) %>%
  tab_style(
    style = cell_text(weight = "bold"),
    locations = list(cells_column_labels(), cells_column_spanners())
  ) %>%
  tab_style(
    style = cell_fill(color = "#e8f4f8"),
    locations = cells_body(rows = seq(1, nrow(prev_type_wide), 2))
  )
```

```{r dl_t2_prevalence_type}
#| include: false
#| echo: false
#| results: asis
dl_tbl_variants("tbl_cata_type", "11", function(d) {
  d %>%
    group_by(Observatory, Catastrophe) %>%
    summarise(
      n = n_distinct(j5),
      n_total = if_else(
        grepl("- Tous$", first(Observatory)),
        first(n_hh_obs), first(n_hh_site)
      ),
      .groups = "drop"
    ) %>%
    mutate(`%` = round(n / n_total * 100, 1)) %>%
    select(Observatory, Catastrophe, n, `%`) %>%
    arrange(Observatory, desc(n))
}, events_full)
```

La sécheresse est de loin le cataclysme le plus fréquemment cité, suivi des maladies (cultures/élevage), des rats et des facteurs humains (vol, dégradation). Les cyclones et inondations ont touché un nombre plus limité de ménages pour cette campagne.

```{r g1_prevalence_type}
#| fig-height: !expr ror_fig_height(prev_type, "Catastrophe")
# G1 : Barres horizontales — types de cataclysmes les plus fréquents
prev_type |>
  expand_sites_for_profile() |>
  make_bar_obs(x = Catastrophe, y_label = "% des ménages")
```

```{r dl_g1_prevalence_type}
#| echo: false
#| results: asis
dl_fig_variants("fig_cata_prevalence_type", "11", function(d) {
  d %>%
    group_by(Observatory, Catastrophe) %>%
    summarise(
      n = n_distinct(j5),
      n_total = if_else(
        grepl("- Tous$", first(Observatory)),
        first(n_hh_obs), first(n_hh_site)
      ),
      .groups = "drop"
    ) %>%
    mutate(pct = round(n / n_total * 100, 1)) |>
    make_bar_obs(x = Catastrophe, y_label = "% des ménages")
}, events_full, width = 10, height = 6)
```

### Nombre moyen de catastrophes par ménage

Un ménage peut être touché par plusieurs types de catastrophes au cours de la même campagne. Le tableau suivant indique le nombre moyen de catastrophes subies.

```{r t3_nb_moyen_catastrophes}
# T3 : Nombre moyen de catastrophes par ménage, par hameau et observatoire
nb_cata <- events %>%
  group_by(j5) %>%
  summarise(nb_events = n(), .groups = "drop") %>%
  right_join(res_deb %>% select(j5, Observatory, j4bis), by = "j5") %>%
  mutate(nb_events = replace_na(nb_events, 0))

nb_cata_hameau <- nb_cata %>%
  group_by(Observatory, j4bis) %>%
  summarise(
    n_hh = n(),
    mean_events = round(mean(nb_events), 1),
    .groups = "drop"
  )

# Lignes "Ensemble"
nb_cata_combined <- nb_cata_hameau %>%
  group_by(Observatory) %>%
  summarise(
    j4bis = "Ensemble",
    mean_events = round(weighted.mean(mean_events, n_hh), 1),
    n_hh = sum(n_hh),
    .groups = "drop"
  ) %>%
  bind_rows(nb_cata_hameau, .) %>%
  arrange(Observatory, j4bis == "Ensemble", j4bis)

nb_cata_combined %>%
  expand_sites_for_profile() %>%
  obs_gt() %>%
  tab_header(
    title = "Nombre moyen de catastrophes subies par ménage",
    subtitle = "Par hameau et observatoire"
  ) %>%
  cols_label(
    j4bis = "Hameau",
    n_hh = "Nb ménages",
    mean_events = "Nb moyen de catastrophes"
  ) %>%
  cols_hide(columns = n_hh) %>%
  tab_style(
    style = list(cell_text(weight = "bold"), cell_fill(color = "#F0F0F0")),
    locations = cells_body(rows = j4bis == "Ensemble")
  ) %>%
  tab_options(row_group.font.weight = "bold") %>%
  tab_style(
    style = cell_text(weight = "bold"),
    locations = cells_column_labels()
  )
```

```{r dl_t3_nb_moyen_catastrophes}
#| echo: false
#| results: asis
dl_tbl_variants("tbl_cata_nb_moyen", "11", function(d) {
  d %>%
    group_by(Observatory) %>%
    summarise(
      `Nb ménages` = n(),
      `Nb moyen de catastrophes` = round(mean(nb_events), 1),
      .groups = "drop"
    )
}, hh_cata)
```

## Sévérité des dégâts

Au-delà de la simple survenance, il est essentiel d'évaluer l'ampleur des dégâts causés. Trois domaines sont documentés : le logement, l'élevage et les conséquences sur les personnes du ménage.

Les niveaux de dégâts sont codés ainsi :

- **Logement et élevage** : 1 = Rien, 2 = Un peu, 3 = Beaucoup (plus de la moitié), 4 = Destruction totale
- **Personnes** : 1 = Aucun, 2 = Blessure/Maladie, 3 = Décès/Porté disparu, 4 = Manque de vivres

### Dégâts sur le logement

Les dégâts sur le logement sont évalués selon quatre niveaux de gravité, du plus bénin (« Rien ») à la destruction totale. Le croisement avec le type de catastrophe permet d'identifier les aléas les plus destructeurs pour l'habitat.

```{r t4_degats_logement}
#| include: false
# T4 : Gravité des dégâts sur le logement par type de Catastrophe et observatoire
degats_labels <- c(
  "1" = "Rien", "2" = "Un peu",
  "3" = "Beaucoup", "4" = "Destruction totale"
)

degats_logement <- events %>%
  inner_join(res_deb, by = "j5") %>%
  filter(!is.na(cc1a1)) %>%
  mutate(Niveau = degats_labels[as.character(cc1a1)]) %>%
  count(Observatory, Catastrophe, Niveau) %>%
  group_by(Observatory, Catastrophe) %>%
  mutate(pct = round(n / sum(n) * 100, 1)) %>%
  ungroup() %>%
  filter(Niveau != "Rien") %>%
  arrange(Observatory, Catastrophe, desc(pct))

# Résumé : % de dégâts significatifs (Un peu + Beaucoup + Destruction)
degats_logement_resume <- events %>%
  inner_join(res_deb, by = "j5") %>%
  filter(!is.na(cc1a1)) %>%
  group_by(Observatory, Catastrophe) %>%
  summarise(
    n_total = n(),
    n_degats = sum(cc1a1 >= 2, na.rm = TRUE),
    pct_degats = round(n_degats / n_total * 100, 1),
    .groups = "drop"
  ) %>%
  filter(n_total >= 5) %>%
  arrange(Observatory, desc(pct_degats))

degats_logement_resume %>%
  pivot_wider(
    names_from = Observatory,
    values_from = c(n_total, n_degats, pct_degats),
    names_glue = "{Observatory}_{.value}",
    values_fill = 0
  ) %>%
  gt() %>%
  tab_header(
    title = "Dégâts sur le logement par type de catastrophe",
    subtitle = "% de ménages ayant subi des dégâts (au moins « Un peu »), parmi ceux touchés"
  ) %>%
  safe_tab_spanner(label = "Alaotra", columns = starts_with("Alaotra")) %>%
  safe_tab_spanner(label = "Marovoay", columns = starts_with("Marovoay")) %>%
  safe_cols_label(
    Catastrophe = "Catastrophe",
    Alaotra_pct_degats = "%",
    Marovoay_pct_degats = "%"
  ) %>%
  cols_hide(any_of(c("Alaotra_n_total", "Alaotra_n_degats",
                      "Marovoay_n_total", "Marovoay_n_degats"))) %>%
  tab_style(
    style = cell_text(weight = "bold"),
    locations = list(cells_column_labels(), cells_column_spanners())
  )
```

```{r dl_t4_degats_logement}
#| include: false
#| echo: false
#| results: asis
dl_tbl_variants("tbl_degats_logement", "11", function(d) {
  d %>%
    filter(!is.na(cc1a1)) %>%
    group_by(Observatory, Catastrophe) %>%
    summarise(
      `N total` = n(),
      `N dégâts` = sum(cc1a1 >= 2, na.rm = TRUE),
      `% dégâts` = round(sum(cc1a1 >= 2, na.rm = TRUE) / n() * 100, 1),
      .groups = "drop"
    ) %>%
    filter(`N total` >= 5)
}, events_full)
```

```{r fig_degats_logement}
#| echo: false
#| fig-cap: "Dégâts sur le logement par type de catastrophe"
degats_logement_resume %>%
  rename(Type = Catastrophe, pct = pct_degats) %>%
  make_bar_obs(y_label = "% ménages touchés")
```

```{r dl_fig_degats_logement}
#| echo: false
#| results: asis
dl_fig_variants("fig_degats_logement", "11", function(d) {
  d %>%
    filter(!is.na(cc1a1)) %>%
    group_by(Observatory, Catastrophe) %>%
    summarise(
      n_total = n(),
      n_degats = sum(cc1a1 >= 2, na.rm = TRUE),
      .groups = "drop"
    ) %>%
    mutate(pct = round(n_degats / n_total * 100, 1)) %>%
    filter(n_total >= 5) %>%
    rename(Type = Catastrophe) %>%
    make_bar_obs(y_label = "% ménages touchés")
}, events_full, width = 10, height = 6)
```

### Dégâts sur l'élevage

```{r t5_degats_elevage}
#| include: false
# T5 : Gravité des dégâts sur l'élevage par type de Catastrophe et observatoire
degats_elevage_resume <- events %>%
  inner_join(res_deb, by = "j5") %>%
  filter(!is.na(cc1a3)) %>%
  group_by(Observatory, Catastrophe) %>%
  summarise(
    n_total = n(),
    n_rien = sum(cc1a3 == 1, na.rm = TRUE),
    n_un_peu = sum(cc1a3 == 2, na.rm = TRUE),
    n_beaucoup = sum(cc1a3 == 3, na.rm = TRUE),
    n_destruction = sum(cc1a3 == 4, na.rm = TRUE),
    .groups = "drop"
  ) %>%
  mutate(
    across(starts_with("n_"), ~ round(. / n_total * 100, 1), .names = "pct_{.col}")
  ) %>%
  filter(n_total >= 5) %>%
  arrange(Observatory, desc(n_total))

# Tableau simplifié : distribution complète
degats_elevage_display <- events %>%
  inner_join(res_deb, by = "j5") %>%
  filter(!is.na(cc1a3)) %>%
  mutate(Niveau = degats_labels[as.character(cc1a3)]) %>%
  count(Observatory, Catastrophe, Niveau) %>%
  group_by(Observatory, Catastrophe) %>%
  mutate(
    pct = round(n / sum(n) * 100, 1),
    total = sum(n)
  ) %>%
  ungroup() %>%
  filter(total >= 5) %>%
  select(-n, -total) %>%
  pivot_wider(names_from = Niveau, values_from = pct, values_fill = 0) %>%
  arrange(Observatory, desc(Rien))

degats_elevage_display %>%
  expand_sites_for_profile() %>%
  obs_gt() %>%
  tab_header(
    title = "Gravité des dégâts sur l'élevage par type de Catastrophe",
    subtitle = "Distribution en % (parmi les ménages ayant renseigné les dégâts)"
  ) %>%
  cols_label(
    Catastrophe = "Catastrophe",
    Rien = "Rien", `Un peu` = "Un peu",
    Beaucoup = "Beaucoup", `Destruction totale` = "Destruction"
  ) %>%
  tab_style(
    style = cell_text(weight = "bold"),
    locations = cells_column_labels()
  ) %>%
  tab_options(row_group.font.weight = "bold")
```

```{r dl_t5_degats_elevage}
#| include: false
#| echo: false
#| results: asis
dl_tbl_variants("tbl_degats_elevage", "11", function(d) {
  d %>%
    filter(!is.na(cc1a3)) %>%
    mutate(Niveau = degats_labels[as.character(cc1a3)]) %>%
    count(Observatory, Catastrophe, Niveau) %>%
    group_by(Observatory, Catastrophe) %>%
    mutate(pct = round(n / sum(n) * 100, 1), total = sum(n)) %>%
    ungroup() %>%
    filter(total >= 5) %>%
    select(-n, -total) %>%
    pivot_wider(names_from = Niveau, values_from = pct, values_fill = 0)
}, events_full)
```

Les dégâts sur l'élevage sont particulièrement importants pour certains aléas : les maladies et la sécheresse peuvent entraîner des pertes significatives (catégorie « Beaucoup » ou « Destruction totale »).

### Conséquences sur les personnes

```{r t6_degats_personnes}
#| include: false
# T6 : Conséquences sur les personnes par type et observatoire
personnes_labels <- c(
  "1" = "Aucun", "2" = "Blessure/Maladie",
  "3" = "Décès/Disparu", "4" = "Manque de vivres"
)

degats_personnes <- events %>%
  inner_join(res_deb, by = "j5") %>%
  filter(!is.na(cc1a4)) %>%
  mutate(Conséquence = personnes_labels[as.character(cc1a4)]) %>%
  count(Observatory, Catastrophe, Conséquence) %>%
  group_by(Observatory, Catastrophe) %>%
  mutate(
    pct = round(n / sum(n) * 100, 1),
    total = sum(n)
  ) %>%
  ungroup() %>%
  filter(total >= 5) %>%
  select(-n, -total) %>%
  pivot_wider(names_from = Conséquence, values_from = pct, values_fill = 0) %>%
  arrange(Observatory, desc(Aucun))

degats_personnes %>%
  expand_sites_for_profile() %>%
  obs_gt() %>%
  tab_header(
    title = "Conséquences des cataclysmes sur les personnes du ménage",
    subtitle = "Distribution en % par type de Catastrophe"
  ) %>%
  cols_label(Catastrophe = "Catastrophe") %>%
  tab_style(
    style = cell_text(weight = "bold"),
    locations = cells_column_labels()
  ) %>%
  tab_options(row_group.font.weight = "bold")
```

```{r dl_t6_degats_personnes}
#| include: false
#| echo: false
#| results: asis
dl_tbl_variants("tbl_degats_personnes", "11", function(d) {
  d %>%
    filter(!is.na(cc1a4)) %>%
    mutate(Consequence = personnes_labels[as.character(cc1a4)]) %>%
    count(Observatory, Catastrophe, Consequence) %>%
    group_by(Observatory, Catastrophe) %>%
    mutate(pct = round(n / sum(n) * 100, 1), total = sum(n)) %>%
    ungroup() %>%
    filter(total >= 5) %>%
    select(-n, -total) %>%
    pivot_wider(names_from = Consequence, values_from = pct, values_fill = 0)
}, events_full)
```

```{r fig_degats_personnes}
#| echo: false
#| fig-cap: "Conséquences des cataclysmes sur les personnes"
#| fig-height: !expr ror_fig_height(degats_personnes, "Catastrophe")
degats_personnes %>%
  pivot_longer(
    cols = -c(Observatory, Catastrophe),
    names_to = "Conséquence",
    values_to = "pct"
  ) %>%
  mutate(pct = pct / 100) %>%
  ror_bar_stacked(
    x = Catastrophe, y = pct, fill = Conséquence,
    title = "Conséquences sur les personnes par type de catastrophe"
  )
```

```{r dl_fig_degats_personnes}
#| echo: false
#| results: asis
dl_fig_variants("fig_degats_personnes", "11", function(d) {
  pl <- c("1" = "Aucun", "2" = "Blessure/Maladie",
          "3" = "Décès/Disparu", "4" = "Manque de vivres")
  d %>%
    filter(!is.na(cc1a4)) %>%
    mutate(Conséquence = pl[as.character(cc1a4)]) %>%
    count(Observatory, Catastrophe, Conséquence) %>%
    group_by(Observatory, Catastrophe) %>%
    mutate(pct = round(n / sum(n) * 100, 1), total = sum(n)) %>%
    ungroup() %>%
    filter(total >= 5) %>%
    select(-n, -total) %>%
    pivot_wider(names_from = Conséquence, values_from = pct, values_fill = 0) %>%
    pivot_longer(cols = -c(Observatory, Catastrophe),
                 names_to = "Conséquence", values_to = "pct") %>%
    mutate(pct = pct / 100) %>%
    ror_bar_stacked(
      x = Catastrophe, y = pct, fill = Conséquence,
      title = "Conséquences sur les personnes"
    )
}, events_full, width = 10, height = 8)
```

La conséquence la plus répandue est le manque de vivres, directement lié aux pertes agricoles. Les décès et disparitions, bien que rares, sont signalés pour certains cataclysmes (inondations, cyclones).

### Profil de sévérité des principaux cataclysmes

```{r g2_severite_profil}
# G2 : Barres empilées — sévérité des dégâts pour les 5 cataclysmes les plus fréquents
top5_cata <- events %>%
  count(Catastrophe, sort = TRUE) %>%
  slice_head(n = 5) %>%
  pull(Catastrophe)

# Dégâts élevage pour les top 5
severite_plot <- events %>%
  inner_join(res_deb, by = "j5") %>%
  filter(Catastrophe %in% top5_cata, !is.na(cc1a3)) %>%
  mutate(
    Niveau = factor(
      degats_labels[as.character(cc1a3)],
      levels = c("Destruction totale", "Beaucoup", "Un peu", "Rien")
    )
  ) %>%
  count(Observatory, Catastrophe, Niveau) %>%
  group_by(Observatory, Catastrophe) %>%
  mutate(pct = round(n / sum(n) * 100, 1)) %>%
  ungroup()

severite_plot |>
  expand_sites_for_profile() |>
  ror_bar_stacked(
    x = Catastrophe, y = pct, fill = Niveau,
    y_label = "% des ménages", proportion = FALSE,
    direction = "horizontal",
    palette = c(
      "Destruction totale" = "#d62728", "Beaucoup" = "#ff7f0e",
      "Un peu" = "#ffbb78", "Rien" = "#aec7e8"
    )
  )
```

```{r dl_g2_severite_profil}
#| echo: false
#| results: asis
dl_fig_variants("fig_severite_profil", "11", function(d) {
  top5 <- d %>% count(Catastrophe, sort = TRUE) %>% slice_head(n = 5) %>% pull(Catastrophe)
  d %>%
    filter(Catastrophe %in% top5, !is.na(cc1a3)) %>%
    mutate(Niveau = factor(degats_labels[as.character(cc1a3)],
                           levels = c("Destruction totale", "Beaucoup", "Un peu", "Rien"))) %>%
    count(Observatory, Catastrophe, Niveau) %>%
    group_by(Observatory, Catastrophe) %>%
    mutate(pct = round(n / sum(n) * 100, 1)) %>%
    ungroup() |>
    ror_bar_stacked(
      x = Catastrophe, y = pct, fill = Niveau,
      y_label = "% des ménages", proportion = FALSE,
      direction = "horizontal",
      palette = c("Destruction totale" = "#d62728", "Beaucoup" = "#ff7f0e",
                  "Un peu" = "#ffbb78", "Rien" = "#aec7e8")
    )
}, events_full, width = 10, height = 6)
```

Le graphique précédent révèle que la sévérité des dégâts sur l'élevage varie fortement selon le type de catastrophe. Les destructions totales sont surtout associées aux événements les plus violents (cyclones, inondations), tandis que les sécheresses et les maladies animales engendrent des pertes plus diffuses mais néanmoins significatives.

## Saisonnalité des cataclysmes

Les événements peuvent survenir en période de soudure (lorsque les stocks sont déjà bas) ou hors soudure. La coïncidence avec la soudure aggrave considérablement l'impact sur la sécurité alimentaire.

```{r t7_saisonnalite}
#| include: false
# T7 : Période de survenance par type de catastrophe et observatoire
saisonnalite <- events %>%
  inner_join(res_deb, by = "j5") %>%
  mutate(
    hors_soudure = if_else(!is.na(cc1a5_1) & cc1a5_1 == 1, 1L, 0L),
    pendant_soudure = if_else(!is.na(cc1a5_2) & cc1a5_2 == 1, 1L, 0L)
  ) %>%
  group_by(Observatory, Catastrophe) %>%
  summarise(
    n = n(),
    pct_hors = round(sum(hors_soudure) / n() * 100, 1),
    pct_pendant = round(sum(pendant_soudure) / n() * 100, 1),
    .groups = "drop"
  ) %>%
  filter(n >= 5) %>%
  arrange(Observatory, desc(n))

saisonnalite %>%
  expand_sites_for_profile() %>%
  obs_gt() %>%
  tab_header(
    title = "Saisonnalité des cataclysmes",
    subtitle = "% d'événements survenus hors soudure et pendant la soudure"
  ) %>%
  cols_label(
    Catastrophe = "Catastrophe",
    n = "Nb événements",
    pct_hors = "% hors soudure",
    pct_pendant = "% pendant soudure"
  ) %>%
  tab_style(
    style = cell_text(weight = "bold"),
    locations = cells_column_labels()
  ) %>%
  tab_options(row_group.font.weight = "bold") %>%
  tab_footnote(
    footnote = "Un même événement peut être déclaré aux deux périodes",
    locations = cells_title(groups = "subtitle")
  )
```

```{r dl_t7_saisonnalite}
#| include: false
#| echo: false
#| results: asis
dl_tbl_variants("tbl_saisonnalite", "11", function(d) {
  d %>%
    mutate(
      hors_soudure = if_else(!is.na(cc1a5_1) & cc1a5_1 == 1, 1L, 0L),
      pendant_soudure = if_else(!is.na(cc1a5_2) & cc1a5_2 == 1, 1L, 0L)
    ) %>%
    group_by(Observatory, Catastrophe) %>%
    summarise(
      n = n(),
      `% hors soudure` = round(sum(hors_soudure) / n() * 100, 1),
      `% pendant soudure` = round(sum(pendant_soudure) / n() * 100, 1),
      .groups = "drop"
    ) %>%
    filter(n >= 5)
}, events_full)
```

```{r g3_saisonnalite}
# G3 : Barres groupées hors soudure vs pendant soudure
saisonnalite_plot <- saisonnalite %>%
  pivot_longer(
    cols = c(pct_hors, pct_pendant),
    names_to = "Période",
    values_to = "pct"
  ) %>%
  mutate(
    Période = if_else(Période == "pct_hors", "Hors soudure", "Pendant soudure")
  )

saisonnalite_plot |>
  expand_sites_for_profile() |>
  ror_bar_grouped(
    x = Catastrophe, fill = Période,
    y_label = "% des ménages",
    direction = "horizontal",
    palette = c("Hors soudure" = "#2ca02c", "Pendant soudure" = "#d62728")
  )
```

```{r dl_g3_saisonnalite}
#| echo: false
#| results: asis
dl_fig_variants("fig_saisonnalite", "11", function(d) {
  d %>%
    mutate(
      hors_soudure = if_else(!is.na(cc1a5_1) & cc1a5_1 == 1, 1L, 0L),
      pendant_soudure = if_else(!is.na(cc1a5_2) & cc1a5_2 == 1, 1L, 0L)
    ) %>%
    group_by(Observatory, Catastrophe) %>%
    summarise(
      n = n(), pct_hors = round(sum(hors_soudure) / n() * 100, 1),
      pct_pendant = round(sum(pendant_soudure) / n() * 100, 1), .groups = "drop"
    ) %>%
    filter(n >= 5) %>%
    pivot_longer(cols = c(pct_hors, pct_pendant), names_to = "Periode", values_to = "pct") %>%
    mutate(Periode = if_else(Periode == "pct_hors", "Hors soudure", "Pendant soudure")) |>
    ror_bar_grouped(
      x = Catastrophe, fill = Periode,
      y_label = "% des ménages",
      direction = "horizontal", facet = FALSE,
      palette = c("Hors soudure" = "#2ca02c", "Pendant soudure" = "#d62728")
    )
}, events_full, width = 10, height = 6)
```

La majorité des cataclysmes surviennent pendant la période de soudure, ce qui amplifie leur impact sur la sécurité alimentaire des ménages. La sécheresse et les maladies, notamment, frappent souvent lorsque les stocks sont déjà au plus bas.

## Dégâts agricoles par culture

Le fichier `res_cca` détaille les dégâts subis par chaque culture, en distinguant les pertes sur les champs (en cours de croissance) et sur les stocks (après récolte). Cette information est cruciale pour évaluer l'impact réel sur la production alimentaire.

### Cultures les plus touchées

```{r t8_cultures_touchees}
#| include: false
# T8 : Top 10 des cultures les plus touchées par observatoire

# Construire un vecteur de labels pour les cultures
culture_labels_vec <- attr(res_cca$cc1a0, "labels")
culture_labels <- setNames(names(culture_labels_vec), as.character(culture_labels_vec))

cultures_touchees <- res_cca %>%
  inner_join(res_deb, by = "j5") %>%
  filter(!is.na(cc1a0) & cc1a0 != 0) %>%
  mutate(
    Culture = if_else(
      as.character(cc1a0) %in% names(culture_labels),
      culture_labels[as.character(cc1a0)],
      paste("Code", cc1a0)
    ),
    # Nettoyer l'encodage
    Culture = iconv(Culture, from = "latin1", to = "UTF-8")
  ) %>%
  count(Observatory, Culture, sort = TRUE) %>%
  group_by(Observatory) %>%
  mutate(
    pct = round(n / sum(n) * 100, 1),
    rang = row_number()
  ) %>%
  filter(rang <= 10) %>%
  ungroup() %>%
  select(-rang)

cultures_touchees %>%
  expand_sites_for_profile() %>%
  obs_gt() %>%
  tab_header(
    title = "Top 10 des cultures les plus touchées par observatoire",
    subtitle = "% de ménages déclarant des dégâts sur la culture"
  ) %>%
  cols_label(Culture = "Culture", pct = "%") %>%
  cols_hide(n) %>%
  fmt_number(columns = pct, decimals = 1) %>%
  tab_style(
    style = cell_text(weight = "bold"),
    locations = cells_column_labels()
  ) %>%
  tab_options(row_group.font.weight = "bold")
```

```{r dl_t8_cultures_touchees}
#| include: false
#| echo: false
#| results: asis
dl_tbl_variants("tbl_cultures_touchees", "11", function(d) {
  d %>%
    filter(!is.na(cc1a0) & cc1a0 != 0) %>%
    mutate(
      Culture = if_else(
        as.character(cc1a0) %in% names(culture_labels),
        culture_labels[as.character(cc1a0)],
        paste("Code", cc1a0)
      ),
      Culture = iconv(Culture, from = "latin1", to = "UTF-8")
    ) %>%
    count(Observatory, Culture, sort = TRUE) %>%
    group_by(Observatory) %>%
    mutate(pct = round(n / sum(n) * 100, 1), rang = row_number()) %>%
    filter(rang <= 10) %>%
    ungroup() %>%
    select(-rang)
}, cca_full)
```

```{r fig_cultures_touchees}
#| echo: false
#| fig-cap: "Top 10 des cultures les plus touchées"
cultures_touchees %>%
  rename(Type = Culture) %>%
  make_bar_obs(y_label = "% des dégâts déclarés")
```

```{r dl_fig_cultures_touchees}
#| echo: false
#| results: asis
dl_fig_variants("fig_cultures_touchees", "11", function(d) {
  cl <- attr(res_cca$cc1a0, "labels")
  cl <- setNames(names(cl), as.character(cl))
  d %>%
    filter(!is.na(cc1a0) & cc1a0 != 0) %>%
    mutate(
      Culture = if_else(
        as.character(cc1a0) %in% names(cl),
        cl[as.character(cc1a0)],
        paste("Code", cc1a0)
      ),
      Culture = iconv(Culture, from = "latin1", to = "UTF-8")
    ) %>%
    count(Observatory, Culture, sort = TRUE) %>%
    group_by(Observatory) %>%
    mutate(pct = round(n / sum(n) * 100, 1), rang = row_number()) %>%
    filter(rang <= 10) %>%
    ungroup() %>%
    rename(Type = Culture) %>%
    make_bar_obs(y_label = "% des dégâts déclarés")
}, cca_full, width = 10, height = 6)
```

Le riz, culture vivrière dominante, est de loin la culture la plus exposée aux cataclysmes. Le haricot, le maïs et le manioc figurent également parmi les cultures les plus touchées.

### Dégâts sur les champs de riz par type de catastrophe

Le riz étant la culture la plus exposée, il est utile de décomposer la gravité des dégâts sur les champs de riz selon le type de catastrophe. La lecture croisée de la sévérité et du type d'événement permet de hiérarchiser les risques pour la production rizicole.

```{r t9_degats_champs_riz}
#| include: false
# T9 : Gravité des dégâts sur les champs pour le riz (cc1a0 == 101)
# Variables cc1a5_01 à cc1a5_13 = dégâts champs par type de catastrophe

cata_champs_labels <- c(
  "cc1a5_01" = "Cyclone", "cc1a5_02" = "Inondation", "cc1a5_03" = "Sécheresse",
  "cc1a5_04" = "Grêle", "cc1a5_05" = "Maladie", "cc1a5_06" = "Criquets",
  "cc1a5_07" = "Incendie/Foudre", "cc1a5_08" = "Facteur humain",
  "cc1a5_09" = "Rats", "cc1a5_10" = "Autres bestioles",
  "cc1a5_12" = "Oiseaux", "cc1a5_13" = "Autres"
)

riz_champs <- res_cca %>%
  inner_join(res_deb, by = "j5") %>%
  filter(cc1a0 == 101) %>%
  select(Observatory, starts_with("cc1a5_")) %>%
  pivot_longer(
    cols = starts_with("cc1a5_"),
    names_to = "cata_var",
    values_to = "niveau"
  ) %>%
  filter(!is.na(niveau)) %>%
  mutate(
    Catastrophe = cata_champs_labels[cata_var],
    Niveau = degats_labels[as.character(niveau)]
  ) %>%
  count(Observatory, Catastrophe, Niveau) %>%
  group_by(Observatory, Catastrophe) %>%
  mutate(
    pct = round(n / sum(n) * 100, 1),
    total = sum(n)
  ) %>%
  ungroup() %>%
  filter(total >= 5) %>%
  select(-n, -total) %>%
  pivot_wider(names_from = Niveau, values_from = pct, values_fill = 0)

riz_champs %>%
  expand_sites_for_profile() %>%
  obs_gt() %>%
  tab_header(
    title = "Dégâts sur les champs de riz par type de catastrophe",
    subtitle = "Distribution en % du niveau de dégâts (parmi les ménages riziculteurs ayant déclaré des dégâts)"
  ) %>%
  cols_label(Catastrophe = "Type d'aléa") %>%
  tab_style(
    style = cell_text(weight = "bold"),
    locations = cells_column_labels()
  ) %>%
  tab_options(row_group.font.weight = "bold")
```

```{r dl_t9_degats_champs_riz}
#| include: false
#| echo: false
#| results: asis
dl_tbl_variants("tbl_degats_champs_riz", "11", function(d) {
  d %>%
    filter(cc1a0 == 101) %>%
    select(Observatory, starts_with("cc1a5_")) %>%
    pivot_longer(cols = starts_with("cc1a5_"), names_to = "cata_var", values_to = "niveau") %>%
    filter(!is.na(niveau)) %>%
    mutate(Catastrophe = cata_champs_labels[cata_var],
           Niveau = degats_labels[as.character(niveau)]) %>%
    count(Observatory, Catastrophe, Niveau) %>%
    group_by(Observatory, Catastrophe) %>%
    mutate(pct = round(n / sum(n) * 100, 1), total = sum(n)) %>%
    ungroup() %>%
    filter(total >= 5) %>%
    select(-n, -total) %>%
    pivot_wider(names_from = Niveau, values_from = pct, values_fill = 0)
}, cca_full)
```

```{r fig_degats_champs_riz}
#| echo: false
#| fig-cap: "Gravité des dégâts sur les champs de riz"
#| fig-height: !expr ror_fig_height(riz_champs, "Catastrophe")
riz_champs %>%
  pivot_longer(
    cols = -c(Observatory, Catastrophe),
    names_to = "Niveau",
    values_to = "pct"
  ) %>%
  mutate(
    pct = pct / 100,
    Niveau = factor(Niveau, levels = c("Rien", "Un peu", "Beaucoup", "Destruction totale"))
  ) %>%
  ror_bar_stacked(
    x = Catastrophe, y = pct, fill = Niveau,
    title = "Dégâts sur les champs de riz par type de catastrophe",
    palette = c("Rien" = "#4daf4a", "Un peu" = "#ff7f00", "Beaucoup" = "#e41a1c", "Destruction totale" = "#984ea3")
  )
```

```{r dl_fig_degats_champs_riz}
#| echo: false
#| results: asis
dl_fig_variants("fig_degats_champs_riz", "11", function(d) {
  ccl <- c(
    "cc1a5_01" = "Cyclone", "cc1a5_02" = "Inondation", "cc1a5_03" = "Sécheresse",
    "cc1a5_04" = "Grêle", "cc1a5_05" = "Maladie", "cc1a5_06" = "Criquets",
    "cc1a5_07" = "Incendie/Foudre", "cc1a5_08" = "Facteur humain",
    "cc1a5_09" = "Rats", "cc1a5_10" = "Autres bestioles",
    "cc1a5_12" = "Oiseaux", "cc1a5_13" = "Autres"
  )
  dl <- c("1" = "Rien", "2" = "Un peu", "3" = "Beaucoup", "4" = "Destruction totale")
  d %>%
    filter(cc1a0 == 101) %>%
    select(Observatory, starts_with("cc1a5_")) %>%
    pivot_longer(-Observatory, names_to = "cata_var", values_to = "niveau") %>%
    filter(!is.na(niveau), niveau > 0, cata_var %in% names(ccl)) %>%
    mutate(Catastrophe = ccl[cata_var], Niveau = dl[as.character(niveau)]) %>%
    count(Observatory, Catastrophe, Niveau) %>%
    group_by(Observatory, Catastrophe) %>%
    mutate(pct = n / sum(n)) %>%
    ungroup() %>%
    select(-n) %>%
    mutate(Niveau = factor(Niveau, levels = c("Rien", "Un peu", "Beaucoup", "Destruction totale"))) %>%
    ror_bar_stacked(
      x = Catastrophe, y = pct, fill = Niveau,
      title = "Dégâts champs de riz",
      palette = c("Rien" = "#4daf4a", "Un peu" = "#ff7f00", "Beaucoup" = "#e41a1c", "Destruction totale" = "#984ea3")
    )
}, cca_full, width = 10, height = 8)
```

### Dégâts sur les stocks de riz par type de catastrophe

```{r t10_degats_stocks_riz}
#| include: false
# T10 : Gravité des dégâts sur les stocks pour le riz
cata_stocks_labels <- c(
  "cc1a6_01" = "Cyclone", "cc1a6_02" = "Inondation", "cc1a6_03" = "Sécheresse",
  "cc1a6_04" = "Grêle", "cc1a6_05" = "Maladie", "cc1a6_06" = "Criquets",
  "cc1a6_07" = "Incendie/Foudre", "cc1a6_08" = "Facteur humain",
  "cc1a6_09" = "Rats", "cc1a6_10" = "Autres bestioles",
  "cc1a6_12" = "Oiseaux", "cc1a6_13" = "Autres"
)

riz_stocks <- res_cca %>%
  inner_join(res_deb, by = "j5") %>%
  filter(cc1a0 == 101) %>%
  select(Observatory, starts_with("cc1a6_")) %>%
  pivot_longer(
    cols = starts_with("cc1a6_"),
    names_to = "cata_var",
    values_to = "niveau"
  ) %>%
  filter(!is.na(niveau)) %>%
  mutate(
    Catastrophe = cata_stocks_labels[cata_var],
    Niveau = degats_labels[as.character(niveau)]
  ) %>%
  count(Observatory, Catastrophe, Niveau) %>%
  group_by(Observatory, Catastrophe) %>%
  mutate(
    pct = round(n / sum(n) * 100, 1),
    total = sum(n)
  ) %>%
  ungroup() %>%
  filter(total >= 5) %>%
  select(-n, -total) %>%
  pivot_wider(names_from = Niveau, values_from = pct, values_fill = 0)

riz_stocks %>%
  expand_sites_for_profile() %>%
  obs_gt() %>%
  tab_header(
    title = "Dégâts sur les stocks de riz par type de catastrophe",
    subtitle = "Distribution en % du niveau de dégâts"
  ) %>%
  cols_label(Catastrophe = "Type d'aléa") %>%
  tab_style(
    style = cell_text(weight = "bold"),
    locations = cells_column_labels()
  ) %>%
  tab_options(row_group.font.weight = "bold")
```

```{r dl_t10_degats_stocks_riz}
#| include: false
#| echo: false
#| results: asis
dl_tbl_variants("tbl_degats_stocks_riz", "11", function(d) {
  d %>%
    filter(cc1a0 == 101) %>%
    select(Observatory, starts_with("cc1a6_")) %>%
    pivot_longer(cols = starts_with("cc1a6_"), names_to = "cata_var", values_to = "niveau") %>%
    filter(!is.na(niveau)) %>%
    mutate(Catastrophe = cata_stocks_labels[cata_var],
           Niveau = degats_labels[as.character(niveau)]) %>%
    count(Observatory, Catastrophe, Niveau) %>%
    group_by(Observatory, Catastrophe) %>%
    mutate(pct = round(n / sum(n) * 100, 1), total = sum(n)) %>%
    ungroup() %>%
    filter(total >= 5) %>%
    select(-n, -total) %>%
    pivot_wider(names_from = Niveau, values_from = pct, values_fill = 0)
}, cca_full)
```

```{r fig_degats_stocks_riz}
#| echo: false
#| fig-cap: "Gravité des dégâts sur les stocks de riz"
#| fig-height: !expr ror_fig_height(riz_stocks, "Catastrophe")
riz_stocks %>%
  pivot_longer(
    cols = -c(Observatory, Catastrophe),
    names_to = "Niveau",
    values_to = "pct"
  ) %>%
  mutate(
    pct = pct / 100,
    Niveau = factor(Niveau, levels = c("Rien", "Un peu", "Beaucoup", "Destruction totale"))
  ) %>%
  ror_bar_stacked(
    x = Catastrophe, y = pct, fill = Niveau,
    title = "Dégâts sur les stocks de riz par type de catastrophe",
    palette = c("Rien" = "#4daf4a", "Un peu" = "#ff7f00", "Beaucoup" = "#e41a1c", "Destruction totale" = "#984ea3")
  )
```

```{r dl_fig_degats_stocks_riz}
#| echo: false
#| results: asis
dl_fig_variants("fig_degats_stocks_riz", "11", function(d) {
  csl <- c(
    "cc1a6_01" = "Cyclone", "cc1a6_02" = "Inondation", "cc1a6_03" = "Sécheresse",
    "cc1a6_04" = "Grêle", "cc1a6_05" = "Maladie", "cc1a6_06" = "Criquets",
    "cc1a6_07" = "Incendie/Foudre", "cc1a6_08" = "Facteur humain",
    "cc1a6_09" = "Rats", "cc1a6_10" = "Autres bestioles",
    "cc1a6_12" = "Oiseaux", "cc1a6_13" = "Autres"
  )
  dl <- c("1" = "Rien", "2" = "Un peu", "3" = "Beaucoup", "4" = "Destruction totale")
  d %>%
    filter(cc1a0 == 101) %>%
    select(Observatory, starts_with("cc1a6_")) %>%
    pivot_longer(-Observatory, names_to = "cata_var", values_to = "niveau") %>%
    filter(!is.na(niveau), niveau > 0, cata_var %in% names(csl)) %>%
    mutate(Catastrophe = csl[cata_var], Niveau = dl[as.character(niveau)]) %>%
    count(Observatory, Catastrophe, Niveau) %>%
    group_by(Observatory, Catastrophe) %>%
    mutate(pct = n / sum(n)) %>%
    ungroup() %>%
    select(-n) %>%
    mutate(Niveau = factor(Niveau, levels = c("Rien", "Un peu", "Beaucoup", "Destruction totale"))) %>%
    ror_bar_stacked(
      x = Catastrophe, y = pct, fill = Niveau,
      title = "Dégâts stocks de riz",
      palette = c("Rien" = "#4daf4a", "Un peu" = "#ff7f00", "Beaucoup" = "#e41a1c", "Destruction totale" = "#984ea3")
    )
}, cca_full, width = 10, height = 8)
```

Les dégâts sur les stocks, bien que moins fréquents que sur les champs, affectent directement les réserves alimentaires du ménage, en particulier lorsqu'ils surviennent en période de soudure. Les rats et les insectes nuisibles constituent les principales causes de pertes post-récolte, auxquelles s'ajoutent les conditions de stockage précaires face aux intempéries.

### Comparaison dégâts champs vs stocks pour les principales cultures

```{r g4_champs_vs_stocks}
# G4 : Comparaison dégâts champs vs stocks pour les 5 cultures principales
top5_cultures <- res_cca %>%
  filter(!is.na(cc1a0) & cc1a0 != 0) %>%
  count(cc1a0, sort = TRUE) %>%
  slice_head(n = 5) %>%
  pull(cc1a0)

# Calculer le % de ménages avec dégâts (niveau >= 2) sur champs et stocks
champs_vs_stocks <- res_cca %>%
  inner_join(res_deb, by = "j5") %>%
  filter(cc1a0 %in% top5_cultures) %>%
  mutate(
    Culture = iconv(
      culture_labels[as.character(cc1a0)],
      from = "latin1", to = "UTF-8"
    )
  ) %>%
  rowwise() %>%
  mutate(
    any_champs = any(c_across(starts_with("cc1a5_")) >= 2, na.rm = TRUE),
    any_stocks = any(c_across(starts_with("cc1a6_")) >= 2, na.rm = TRUE)
  ) %>%
  ungroup() %>%
  group_by(Observatory, Culture) %>%
  summarise(
    n = n(),
    pct_champs = round(sum(any_champs) / n() * 100, 1),
    pct_stocks = round(sum(any_stocks) / n() * 100, 1),
    .groups = "drop"
  )

champs_vs_stocks_plot <- champs_vs_stocks %>%
  pivot_longer(
    cols = c(pct_champs, pct_stocks),
    names_to = "Type",
    values_to = "pct"
  ) %>%
  mutate(Type = if_else(Type == "pct_champs", "Champs", "Stocks"))

champs_vs_stocks_plot |>
  expand_sites_for_profile() |>
  ror_bar_grouped(
    x = Culture, fill = Type,
    y_label = "% des ménages",
    direction = "vertical", x_angle = 45,
    palette = c("Champs" = "#1f77b4", "Stocks" = "#ff7f0e")
  )
```

```{r dl_g4_champs_vs_stocks}
#| echo: false
#| results: asis
dl_fig_variants("fig_champs_vs_stocks", "11", function(d) {
  top5 <- d %>% filter(!is.na(cc1a0) & cc1a0 != 0) %>%
    count(cc1a0, sort = TRUE) %>% slice_head(n = 5) %>% pull(cc1a0)
  d %>%
    filter(cc1a0 %in% top5) %>%
    mutate(Culture = iconv(culture_labels[as.character(cc1a0)], from = "latin1", to = "UTF-8")) %>%
    rowwise() %>%
    mutate(any_champs = any(c_across(starts_with("cc1a5_")) >= 2, na.rm = TRUE),
           any_stocks = any(c_across(starts_with("cc1a6_")) >= 2, na.rm = TRUE)) %>%
    ungroup() %>%
    group_by(Observatory, Culture) %>%
    summarise(n = n(), pct_champs = round(sum(any_champs) / n() * 100, 1),
              pct_stocks = round(sum(any_stocks) / n() * 100, 1), .groups = "drop") %>%
    pivot_longer(cols = c(pct_champs, pct_stocks), names_to = "Type", values_to = "pct") %>%
    mutate(Type = if_else(Type == "pct_champs", "Champs", "Stocks")) |>
    ror_bar_grouped(
      x = Culture, fill = Type,
      y_label = "% des ménages",
      direction = "vertical", x_angle = 45, facet = FALSE,
      palette = c("Champs" = "#1f77b4", "Stocks" = "#ff7f0e")
    )
}, cca_full, width = 10, height = 6)
```

Les dégâts sur les champs (cultures en cours) sont systématiquement plus fréquents que les pertes de stocks. Toutefois, les pertes de stocks, même si elles concernent moins de ménages, ont un impact direct sur les réserves alimentaires disponibles.

::: {.content-visible when-profile="consolidated"}

## Évolution de la prévalence des catastrophes (2003–2025) {#sec-cata-multiyear}

Le module « catastrophes » (`res_cc`) est disponible depuis 2003. On retrace ici la proportion de ménages ayant déclaré au moins un aléa climatique ou biologique au cours de la campagne.

```{r cata_trends_compute}
#| include: false

cata_file <- "output/cata_trends_obs.rds"

if (file.exists(cata_file)) {
  cata_trends <- readRDS(cata_file)
} else {
  years_dir <- "data/ROS_MDG_microdata"
  all_years <- c(2003:2015, 2025)
  
  cata_trends <- map_dfr(all_years, function(yr) {
    f_deb <- file.path(years_dir, yr, "res_deb.dta")
    f_cc  <- file.path(years_dir, yr, "res_cc.dta")
    if (!file.exists(f_deb) || !file.exists(f_cc)) return(tibble())
    
    deb <- read_dta(f_deb) |>
      mutate(j5 = as.character(j5), year = yr) |>
      filter(j0 %in% c(3, 21)) |>
      mutate(Observatory = if_else(j0 == 3, "Marovoay", "Alaotra"))
    
    cc <- read_dta(f_cc) |> mutate(j5 = as.character(j5))
    
    # Two formats:
    # 2003: one row per HH, cc1_1..cc1_7 = yes/no per catastrophe type
    # 2008+: multiple rows per HH, cc11 = yes/no per catastrophe type row
    
    has_cc11 <- "cc11" %in% names(cc)
    cc1_vars <- grep("^cc1_[0-9]", names(cc), value = TRUE)
    
    if (has_cc11) {
      # Multi-row format: HH has catastrophe if any row has cc11==1
      cc_hh <- cc |>
        inner_join(deb |> select(j5, Observatory), by = "j5") |>
        summarise(any_cata = any(cc11 == 1, na.rm = TRUE), .by = c(j5, Observatory))
    } else if (length(cc1_vars) > 0) {
      # Single-row format: HH has catastrophe if any cc1_x==1
      cc_hh <- cc |>
        inner_join(deb |> select(j5, Observatory), by = "j5") |>
        rowwise() |>
        mutate(any_cata = any(c_across(all_of(cc1_vars)) == 1, na.rm = TRUE)) |>
        ungroup() |>
        select(j5, Observatory, any_cata)
    } else {
      return(tibble())
    }
    
    cc_hh |>
      summarise(
        n = n(),
        pct_cata = round(mean(any_cata, na.rm = TRUE) * 100, 1),
        .by = Observatory
      ) |>
      mutate(year = yr)
  })
  
  saveRDS(cata_trends, cata_file)
}

cata_solid <- cata_trends |> filter(year <= 2015)
cata_gap   <- cata_trends |> filter(year %in% c(2015, 2025))
```

```{r fig_cata_prevalence}
#| fig-cap: "Évolution du pourcentage de ménages ayant subi au moins une catastrophe (2003–2025)"
#| fig-width: 9
#| fig-height: 5

cata_trends |>
  make_trend_plot(y_var = pct_cata, y_label = "% de ménages touchés", gap_year = 2015)
```

L'évolution de la prévalence des catastrophes sur la période 2003--2025 met en évidence des fluctuations interannuelles importantes, avec des pics correspondant aux passages cycloniques majeurs et aux épisodes de sécheresse prolongée. La tendance de long terme, difficile à isoler des aléas ponctuels, mérite d'être mise en regard de l'évolution des pratiques d'adaptation décrites dans les chapitres précédents.

:::
