---
output: html_document
editor_options: 
  chunk_output_type: console
---

# Insertion sociale et accès des ménages aux projets

Ce chapitre analyse l'insertion sociale des ménages à travers leur appartenance à des organisations et associations, ainsi que leur accès aux projets de développement dans les observatoires d'Alaotra et de Marovoay.

::: {.callout-warning}
## Travail de vérification en cours
Les résultats présentés ci-dessous sont provisoires, et sont susceptibles de faire l'objet de corrections.
:::

```{r setup_insertion}
#| include: false
library(tidyverse)
library(haven)
library(labelled)
library(gt)
library(scales)

source("utils/helpers_report.R")
source("utils/sites.R")
source("utils/downloadable_output.R")

# --- Données de base ---
res_deb <- read_dta("data/ROS_MDG_microdata/2025/res_deb.dta") |>
  mutate(
    j5 = as.character(j5),
    j0 = as.character(j0),
    Observatory = case_when(
      j0 == "3"  ~ "Marovoay",
      j0 == "21" ~ "Alaotra",
      TRUE       ~ j0
    )
  )

res_deb <- assign_site(res_deb)

add_obs <- function(df) {
  df |>
    mutate(j5 = as.character(j5)) |>
    left_join(res_deb |> select(j5, Observatory, Site), by = "j5")
}

n_men <- nrow(res_deb)

safe_to_char <- function(x) {
  out <- labelled::to_character(x)
  out <- as.character(out)
  Encoding(out[!is.na(out)]) <- "latin1"
  iconv(out, from = "latin1", to = "UTF-8", sub = "?")
}

# --- Données insertion sociale ---
res_respg  <- read_dta("data/ROS_MDG_microdata/2025/res_respg.dta")  |> add_obs()
res_respg0 <- read_dta("data/ROS_MDG_microdata/2025/res_respg0.dta") |> add_obs()

# --- Données projets ---
res_pro <- read_dta("data/ROS_MDG_microdata/2025/res_pro.dta") |> add_obs()

# Labels types d'organisation
org_labs <- c(
  "1"  = "Organisation de producteurs",
  "2"  = "Organisation d'autres filières",
  "3"  = "Association de parents d'élèves",
  "4"  = "Association religieuse",
  "5"  = "Parti ou groupement politique",
  "6"  = "Association sportive ou de loisir",
  "7"  = "Mutuelle de microfinance",
  "8"  = "Grenier communautaire villageois",
  "9"  = "Assoc. villageoise d'épargne et de crédit",
  "10" = "ONG",
  "11" = "Autorités locales (Fokontany)",
  "12" = "Autorités traditionnelles",
  "13" = "Association de protection de la nature",
  "14" = "Association de guide touristique",
  "15" = "Association de protection de l'environnement",
  "16" = "COBA (Communauté de base GELOSE)",
  "17" = "Association de femmes",
  "18" = "Association d'hommes",
  "19" = "Association de jeunes",
  "99" = "Autre organisation"
)

role_labs <- c(
  "1" = "Responsable",
  "2" = "Membre actif",
  "3" = "Membre occasionnel"
)
```


## Insertion sociale {#sec-insertion}

### Appartenance à une organisation

Sur les `r n_men` ménages enquêtés, `r sum(res_respg0$respga == 1)` (`r round(sum(res_respg0$respga == 1) / n_men * 100, 1)` %) déclarent qu'au moins un de leurs membres appartient à une organisation ou association. La participation est nettement plus élevée à Marovoay qu'à Alaotra.

```{r}
#| label: tbl-adhesion
#| tbl-cap: "Appartenance à une organisation ou association"

res_respg0 |>
  summarise(
    `Nb ménages` = n(),
    `Membres (nb)` = sum(respga == 1),
    `Membres (%)` = round(sum(respga == 1) / n() * 100, 1),
    .by = Observatory
  ) |>
  gt() |>
  tab_header(title = "Ménages ayant au moins un membre dans une organisation")
```

```{r dl_tbl_adhesion}
#| echo: false
#| results: asis
dl_tbl_variants("tbl_adhesion", "12", function(d) {
  d |>
    summarise(
      `Nb ménages` = n(),
      `Membres (nb)` = sum(respga == 1),
      `Membres (%)` = round(sum(respga == 1) / n() * 100, 1),
      .by = Observatory
    )
}, res_respg0)
```

### Nombre d'organisations par ménage

Parmi les ménages membres, la plupart n'adhèrent qu'à une seule organisation, mais certains cumulent jusqu'à quatre affiliations.

```{r}
#| label: fig-nb-org
#| fig-cap: "Nombre d'organisations par ménage membre"
#| fig-width: 8
#| fig-height: 5

res_respg |>
  filter(!is.na(respgc)) |>
  count(j5, Observatory, name = "nb_org") |>
  count(Observatory, nb_org, name = "n_men") |>
  ggplot(aes(x = factor(nb_org), y = n_men, fill = Observatory)) +
  geom_col(position = "dodge") +
  labs(x = "Nombre d'organisations", y = "Nombre de ménages", fill = "Observatoire") +
  theme_minimal(base_size = 12) +
  theme(legend.position = "top")
```

```{r dl_fig_nb_org}
#| echo: false
#| results: asis
dl_fig_variants("fig_nb_org", "12", function(d) {
  d |>
    filter(!is.na(respgc)) |>
    count(j5, Observatory, name = "nb_org") |>
    count(Observatory, nb_org, name = "n_men") |>
    ggplot(aes(x = factor(nb_org), y = n_men, fill = Observatory)) +
    geom_col(position = "dodge") +
    labs(x = "Nombre d'organisations", y = "Nombre de ménages", fill = "Observatoire") +
    theme_minimal(base_size = 12) +
    theme(legend.position = "top")
}, res_respg, width = 8, height = 5)
```

### Type d'organisation

Les associations villageoises d'épargne et de crédit (tontines, *voamamy*) dominent à Marovoay, tandis que les associations religieuses prédominent à Alaotra. Les associations de femmes (liées au 8 mars) et les organisations de producteurs figurent également parmi les types les plus courants.

```{r}
#| label: fig-type-org
#| fig-cap: "Type d'organisation (toutes adhésions)"
#| fig-width: 11
#| fig-height: 7

res_respg |>
  filter(!is.na(respgc)) |>
  mutate(
    respgc_chr = as.character(respgc),
    Type = if_else(
      respgc_chr %in% names(org_labs),
      org_labs[respgc_chr],
      paste0("Code ", respgc_chr)
    )
  ) |>
  count(Observatory, Type) |>
  mutate(pct = n / sum(n) * 100, .by = Observatory) |>
  filter(pct >= 1) |>
  ggplot(aes(x = reorder(Type, pct), y = pct, fill = Observatory)) +
  geom_col(position = "dodge") +
  coord_flip() +
  labs(x = NULL, y = "% des adhésions", fill = "Observatoire") +
  theme_minimal(base_size = 12) +
  theme(legend.position = "top")
```

```{r dl_fig_type_org}
#| echo: false
#| results: asis
dl_fig_variants("fig_type_org", "12", function(d) {
  d |>
    filter(!is.na(respgc)) |>
    mutate(
      respgc_chr = as.character(respgc),
      Type = if_else(respgc_chr %in% names(org_labs), org_labs[respgc_chr], paste0("Code ", respgc_chr))
    ) |>
    count(Observatory, Type) |>
    mutate(pct = n / sum(n) * 100, .by = Observatory) |>
    filter(pct >= 1) |>
    ggplot(aes(x = reorder(Type, pct), y = pct, fill = Observatory)) +
    geom_col(position = "dodge") + coord_flip() +
    labs(x = NULL, y = "% des adhésions", fill = "Observatoire") +
    theme_minimal(base_size = 12) + theme(legend.position = "top")
}, res_respg, width = 11, height = 7)
```

### Qui dans le ménage est membre

Le chef de ménage et le ou la conjoint(e) sont les membres les plus fréquemment affiliés, de façon quasi-égale.

```{r}
#| label: fig-qui-membre
#| fig-cap: "Membre du ménage affilié à l'organisation"
#| fig-width: 9
#| fig-height: 5

res_respg |>
  filter(!is.na(respgc)) |>
  mutate(Membre = case_when(
    respgb == 1 ~ "Chef de ménage",
    respgb == 2 ~ "Conjoint(e)",
    respgb %in% 3:23 ~ "Autre membre",
    respgb == 91 ~ "Chef et conjoint",
    respgb == 92 ~ "Tout le ménage",
    respgb == 93 ~ "Tous les enfants",
    TRUE ~ "Autre"
  )) |>
  count(Observatory, Membre) |>
  mutate(pct = n / sum(n) * 100, .by = Observatory) |>
  ggplot(aes(x = reorder(Membre, pct), y = pct, fill = Observatory)) +
  geom_col(position = "dodge") +
  coord_flip() +
  labs(x = NULL, y = "% des adhésions", fill = "Observatoire") +
  theme_minimal(base_size = 12) +
  theme(legend.position = "top")
```

```{r dl_fig_qui_membre}
#| echo: false
#| results: asis
dl_fig_variants("fig_qui_membre", "12", function(d) {
  d |>
    filter(!is.na(respgc)) |>
    mutate(Membre = case_when(
      respgb == 1 ~ "Chef de ménage",
      respgb == 2 ~ "Conjoint(e)",
      respgb %in% 3:23 ~ "Autre membre",
      respgb == 91 ~ "Chef et conjoint",
      respgb == 92 ~ "Tout le ménage",
      respgb == 93 ~ "Tous les enfants",
      TRUE ~ "Autre"
    )) |>
    count(Observatory, Membre) |>
    mutate(pct = n / sum(n) * 100, .by = Observatory) |>
    ggplot(aes(x = reorder(Membre, pct), y = pct, fill = Observatory)) +
    geom_col(position = "dodge") + coord_flip() +
    labs(x = NULL, y = "% des adhésions", fill = "Observatoire") +
    theme_minimal(base_size = 12) + theme(legend.position = "top")
}, res_respg, width = 9, height = 5)
```

### Niveau de responsabilité

La grande majorité des membres se déclarent *membres occasionnels*, et seule une minorité occupe un poste de responsable.

```{r}
#| label: fig-responsabilite
#| fig-cap: "Niveau de responsabilité dans l'organisation"
#| fig-width: 9
#| fig-height: 5

res_respg |>
  filter(!is.na(respgd), respgd %in% c(1, 2, 3)) |>
  mutate(Role = factor(as.character(respgd), levels = names(role_labs), labels = role_labs)) |>
  count(Observatory, Role) |>
  mutate(pct = n / sum(n) * 100, .by = Observatory) |>
  ggplot(aes(x = Role, y = pct, fill = Observatory)) +
  geom_col(position = "dodge") +
  labs(x = NULL, y = "% des adhésions", fill = "Observatoire") +
  theme_minimal(base_size = 12) +
  theme(legend.position = "top")
```

```{r dl_fig_responsabilite}
#| echo: false
#| results: asis
dl_fig_variants("fig_responsabilite", "12", function(d) {
  d |>
    filter(!is.na(respgd), respgd %in% c(1, 2, 3)) |>
    mutate(Role = factor(as.character(respgd), levels = names(role_labs), labels = role_labs)) |>
    count(Observatory, Role) |>
    mutate(pct = n / sum(n) * 100, .by = Observatory) |>
    ggplot(aes(x = Role, y = pct, fill = Observatory)) +
    geom_col(position = "dodge") +
    labs(x = NULL, y = "% des adhésions", fill = "Observatoire") +
    theme_minimal(base_size = 12) + theme(legend.position = "top")
}, res_respg, width = 9, height = 5)
```


## Accès des ménages aux projets {#sec-projets}

Le questionnaire demande aux ménages s'ils ont bénéficié de projets ou de formations dans huit domaines. La variable `pro1` (dans `res_respg0`) indique si au moins un membre du ménage a bénéficié d'un projet, tandis que `res_pro` détaille les bénéficiaires par type de projet et leur source de financement.

### Bénéficiaires de projets

```{r}
#| label: tbl-pro1
#| tbl-cap: "Ménages bénéficiaires de projets ou formations"

res_respg0 |>
  mutate(Beneficiaire = case_when(
    pro1 == 1 ~ "Oui",
    pro1 == 2 ~ "Non",
    pro1 == 3 ~ "Ne sait pas"
  )) |>
  count(Observatory, Beneficiaire) |>
  mutate(pct = round(n / sum(n) * 100, 1), .by = Observatory) |>
  select(-n) |>
  pivot_wider(names_from = Observatory, values_from = pct) |>
  gt() |>
  tab_header(title = "Le ménage a-t-il bénéficié d'un projet ou d'une formation ?") |>
  cols_label(Alaotra = "Alaotra (%)", Marovoay = "Marovoay (%)")
```

```{r dl_tbl_pro1}
#| echo: false
#| results: asis
dl_tbl_variants("tbl_pro1", "12", function(d) {
  d |>
    mutate(Beneficiaire = case_when(
      pro1 == 1 ~ "Oui", pro1 == 2 ~ "Non", pro1 == 3 ~ "Ne sait pas"
    )) |>
    count(Observatory, Beneficiaire) |>
    mutate(pct = round(n / sum(n) * 100, 1), .by = Observatory) |>
    select(-n) |>
    pivot_wider(names_from = Observatory, values_from = pct)
}, res_respg0)
```

### Taux de bénéficiaires par type de projet

L'éducation et la santé, la nutrition et l'agriculture sont les domaines pour lesquels les ménages bénéficient le plus de projets. Le tourisme reste totalement absent des deux observatoires.

```{r}
#| label: fig-benef-type
#| fig-cap: "Taux de ménages bénéficiaires par type de projet"
#| fig-width: 10
#| fig-height: 6

pro_clean <- res_pro |>
  mutate(
    pro_lib_txt = safe_to_char(pro_lib),
    pro_lib_clean = case_when(
      pro_lib_txt %in% c("Fizahan-tany", "Fizahantany") ~ "Tourisme",
      str_detect(pro_lib_txt, "^Hafa") ~ "Autre (ex. HIMO)",
      pro_lib_txt == "Fambolena" ~ "Agriculture",
      pro_lib_txt == "Fampianarana &  Faha" ~ "Éducation & santé",
      pro_lib_txt == "Fanjariantsakafo" ~ "Nutrition",
      pro_lib_txt == "Fiompiana/jono" ~ "Élevage / pêche",
      pro_lib_txt == "Asam-pamokarana hafa" ~ "Autres productions",
      pro_lib_txt == "Tontolo iainana" ~ "Environnement",
      TRUE ~ pro_lib_txt
    )
  ) |>
  filter(pro_lib_clean != "")

pro_clean |>
  filter(!is.na(pro2), pro2 %in% c(1, 2)) |>
  summarise(
    pct = round(mean(pro2 == 1) * 100, 1),
    .by = c(Observatory, pro_lib_clean)
  ) |>
  ggplot(aes(x = reorder(pro_lib_clean, pct), y = pct, fill = Observatory)) +
  geom_col(position = "dodge") +
  coord_flip() +
  labs(x = NULL, y = "% de ménages bénéficiaires", fill = "Observatoire") +
  theme_minimal(base_size = 12) +
  theme(legend.position = "top")
```

```{r dl_fig_benef_type}
#| echo: false
#| results: asis
dl_fig_variants("fig_benef_type", "12", function(d) {
  d |>
    filter(!is.na(pro2), pro2 %in% c(1, 2)) |>
    summarise(pct = round(mean(pro2 == 1) * 100, 1), .by = c(Observatory, pro_lib_clean)) |>
    ggplot(aes(x = reorder(pro_lib_clean, pct), y = pct, fill = Observatory)) +
    geom_col(position = "dodge") + coord_flip() +
    labs(x = NULL, y = "% de ménages bénéficiaires", fill = "Observatoire") +
    theme_minimal(base_size = 12) + theme(legend.position = "top")
}, pro_clean, width = 10, height = 6)
```

```{r}
#| label: tbl-benef-type
#| tbl-cap: "Taux de bénéficiaires par type de projet et observatoire"

pro_clean |>
  filter(!is.na(pro2), pro2 %in% c(1, 2)) |>
  summarise(
    pct = round(mean(pro2 == 1) * 100, 1),
    .by = c(Observatory, pro_lib_clean)
  ) |>
  pivot_wider(names_from = Observatory, values_from = pct) |>
  arrange(desc(Alaotra)) |>
  rename(`Type de projet` = pro_lib_clean) |>
  gt() |>
  tab_header(title = "% de ménages bénéficiaires par type de projet") |>
  cols_label(Alaotra = "Alaotra (%)", Marovoay = "Marovoay (%)")
```

```{r dl_tbl_benef_type}
#| echo: false
#| results: asis
dl_tbl_variants("tbl_benef_type", "12", function(d) {
  d |>
    filter(!is.na(pro2), pro2 %in% c(1, 2)) |>
    summarise(
      `% bénéficiaires` = round(mean(pro2 == 1) * 100, 1),
      .by = c(Observatory, pro_lib_clean)
    ) |>
    rename(`Type de projet` = pro_lib_clean) |>
    arrange(Observatory, desc(`% bénéficiaires`))
}, pro_clean)
```

### Source des projets

Pour les ménages bénéficiaires, le financement provient principalement de l'État et des ONG/projets. L'Église et les autres sources restent marginales.

```{r}
#| label: fig-source-projet
#| fig-cap: "Source des projets pour les ménages bénéficiaires"
#| fig-width: 10
#| fig-height: 6

pro_benef <- pro_clean |>
  filter(pro2 == 1)

pro_source <- pro_benef |>
  summarise(
    n = n(),
    Etat = sum(pro3 == 1, na.rm = TRUE),
    `ONG / Projet` = sum(!is.na(pro4) & pro4 != 0, na.rm = TRUE),
    Eglise = sum(pro5 == 1, na.rm = TRUE),
    .by = c(Observatory, pro_lib_clean)
  ) |>
  pivot_longer(
    cols = c(Etat, `ONG / Projet`, Eglise),
    names_to = "Source",
    values_to = "nb"
  ) |>
  mutate(pct = round(nb / n * 100, 1))

pro_source |>
  ggplot(aes(x = reorder(pro_lib_clean, pct), y = pct, fill = Source)) +
  geom_col(position = "dodge") +
  coord_flip() +
  facet_wrap(~Observatory) +
  labs(x = NULL, y = "% des bénéficiaires", fill = "Source") +
  theme_minimal(base_size = 11) +
  theme(legend.position = "top")
```

```{r dl_fig_source_projet}
#| echo: false
#| results: asis
dl_fig_variants("fig_source_projet", "12", function(d) {
  ps <- d |>
    summarise(
      n = n(),
      Etat = sum(pro3 == 1, na.rm = TRUE),
      `ONG / Projet` = sum(!is.na(pro4) & pro4 != 0, na.rm = TRUE),
      Eglise = sum(pro5 == 1, na.rm = TRUE),
      .by = c(Observatory, pro_lib_clean)
    ) |>
    pivot_longer(cols = c(Etat, `ONG / Projet`, Eglise), names_to = "Source", values_to = "nb") |>
    mutate(pct = round(nb / n * 100, 1))
  ggplot(ps, aes(x = reorder(pro_lib_clean, pct), y = pct, fill = Source)) +
    geom_col(position = "dodge") + coord_flip() + facet_wrap(~Observatory) +
    labs(x = NULL, y = "% des bénéficiaires", fill = "Source") +
    theme_minimal(base_size = 11) + theme(legend.position = "top")
}, pro_benef, width = 10, height = 6)
```

```{r}
#| label: tbl-source-global
#| tbl-cap: "Source des projets (tous types confondus)"

pro_benef |>
  summarise(
    `Total bénéficiaires` = n(),
    `État (nb)` = sum(pro3 == 1, na.rm = TRUE),
    `État (%)` = round(sum(pro3 == 1, na.rm = TRUE) / n() * 100, 1),
    `ONG/Projet (nb)` = sum(!is.na(pro4) & pro4 != 0, na.rm = TRUE),
    `ONG/Projet (%)` = round(sum(!is.na(pro4) & pro4 != 0, na.rm = TRUE) / n() * 100, 1),
    `Église (nb)` = sum(pro5 == 1, na.rm = TRUE),
    .by = Observatory
  ) |>
  gt() |>
  tab_header(title = "Source des projets pour les ménages bénéficiaires")
```

```{r dl_tbl_source_global}
#| echo: false
#| results: asis
dl_tbl_variants("tbl_source_global", "12", function(d) {
  d |>
    summarise(
      `Total bénéficiaires` = n(),
      `État (nb)` = sum(pro3 == 1, na.rm = TRUE),
      `État (%)` = round(sum(pro3 == 1, na.rm = TRUE) / n() * 100, 1),
      `ONG/Projet (nb)` = sum(!is.na(pro4) & pro4 != 0, na.rm = TRUE),
      `ONG/Projet (%)` = round(sum(!is.na(pro4) & pro4 != 0, na.rm = TRUE) / n() * 100, 1),
      `Église (nb)` = sum(pro5 == 1, na.rm = TRUE),
      .by = Observatory
    )
}, pro_benef)
```


## Croisement insertion sociale et accès aux projets {#sec-croisement}

Les ménages membres d'une organisation sont-ils davantage bénéficiaires de projets ?

```{r}
#| label: tbl-croisement
#| tbl-cap: "Accès aux projets selon l'appartenance à une organisation"

res_respg0 |>
  filter(pro1 %in% c(1, 2)) |>
  mutate(
    Membre = if_else(respga == 1, "Membre", "Non membre"),
    Beneficiaire = pro1 == 1
  ) |>
  summarise(
    n = n(),
    pct_benef = round(mean(Beneficiaire) * 100, 1),
    .by = c(Observatory, Membre)
  ) |>
  pivot_wider(names_from = Membre, values_from = c(n, pct_benef)) |>
  gt() |>
  tab_header(title = "% de ménages bénéficiaires de projets selon l'appartenance à une organisation") |>
  cols_label(
    n_Membre = "N (membres)",
    `n_Non membre` = "N (non membres)",
    pct_benef_Membre = "Bénéf. (%) membres",
    `pct_benef_Non membre` = "Bénéf. (%) non membres"
  )
```

```{r dl_tbl_croisement}
#| echo: false
#| results: asis
dl_tbl_variants("tbl_croisement", "12", function(d) {
  d |>
    filter(pro1 %in% c(1, 2)) |>
    mutate(
      Membre = if_else(respga == 1, "Membre", "Non membre"),
      Beneficiaire = pro1 == 1
    ) |>
    summarise(
      n = n(),
      `% bénéficiaires` = round(mean(Beneficiaire) * 100, 1),
      .by = c(Observatory, Membre)
    )
}, res_respg0)
```


## Pistes d'analyse complémentaires {#sec-pistes-insertion}

- **Lien organisation–type de projet** : les ménages membres d'organisations de producteurs bénéficient-ils davantage de projets agricoles ?
- **Codes ONG/Projet** (`pro4`) : les valeurs numériques (10–15, 24, etc.) semblent correspondre à des identifiants de projets spécifiques dont la correspondance avec des noms de projets reste à documenter.
- **Multi-adhésion et capital social** : croiser le nombre d'organisations par ménage avec les indicateurs de bien-être (habitat, sécurité alimentaire) pour tester l'effet du capital social.
- **Analyse genrée** : les associations de femmes (code 17, liées au 8 mars) sont très présentes à Marovoay ; une analyse genrée de l'insertion sociale serait pertinente.
