---
output: html_document
editor_options: 
  chunk_output_type: console
---

# Sécurité alimentaire

Ce chapitre traite de la sécurité alimentaire des ménages des observatoires ruraux d'Alaotra et de Marovoay. Il aborde trois dimensions : la période de soudure et le stress alimentaire, l'alimentation de base hors et pendant la soudure, et les stratégies d'adaptation adoptées par les ménages.

```{r data_loading_sa}
options(encoding = "UTF-8")

library(tidyverse)
library(haven)
library(gt)

# Loading observatories data
res_deb <- read_dta("data/res_deb.dta")
# Loading food security data
res_sa <- read_dta("data/res_sa.dta")
# Loading food security strategy data
res_ssa <- read_dta("data/res_ssa.dta")

# Préparer la variable Observatory dans res_deb
res_deb <- res_deb %>%
  mutate(
    Observatory = case_when(
      j0 == 3  ~ "Marovoay",
      j0 == 21 ~ "Alaotra",
      TRUE     ~ as.character(j0)
    ),
    j4bis = case_when(
      str_starts(str_to_lower(j4), "bepako")          ~ "Bepako",
      str_starts(str_to_lower(j4), "ampijoroa")       ~ "Ampijoroa",
      str_starts(str_to_lower(j4), "maroala")          ~ "Maroala",
      str_starts(str_to_lower(j4), "madiromiongana")   ~ "Madiromiongana",
      TRUE ~ j4
    )
  )
```

## Disponibilité alimentaire

### Période de soudure

La période de soudure désigne les mois durant lesquels les stocks alimentaires du ménage sont insuffisants pour couvrir ses besoins.

#### Durée de la soudure par observatoire

```{r t1_soudure_obs}
# T1 : Statistiques descriptives du nombre de mois de soudure par observatoire
soudure_stats <- res_sa %>%
  left_join(res_deb, by = "j5") %>%
  group_by(Observatory) %>%
  summarise(
    `Nombre de ménages` = n(),
    Minimum = min(sal2d, na.rm = TRUE),
    Médiane = median(sal2d, na.rm = TRUE),
    Moyenne = round(mean(sal2d, na.rm = TRUE), 1),
    Maximum = max(sal2d, na.rm = TRUE),
    `Écart-type` = round(sd(sal2d, na.rm = TRUE), 1),
    .groups = "drop"
  )

soudure_stats %>%
  gt() %>%
  tab_header(
    title = "Durée de la période de soudure par observatoire",
    subtitle = "Nombre de mois de soudure (sal2d)"
  ) %>%
  tab_style(
    style = cell_text(weight = "bold"),
    locations = cells_column_labels()
  )
```

#### Durée de la soudure par hameau et observatoire

```{r t2_soudure_hameau}
# T2 : Nombre moyen de mois de soudure par hameau et observatoire
soudure_hameau <- res_sa %>%
  left_join(res_deb, by = "j5") %>%
  group_by(Observatory, j4bis) %>%
  summarise(
    n_hh = n(),
    mean_soudure = round(mean(sal2d, na.rm = TRUE), 1),
    .groups = "drop"
  )

# Ajouter lignes "Ensemble"
soudure_combined <- soudure_hameau %>%
  group_by(Observatory) %>%
  summarise(
    j4bis = "Ensemble",
    mean_soudure = round(weighted.mean(mean_soudure, n_hh), 1),
    n_hh = sum(n_hh),
    .groups = "drop"
  ) %>%
  bind_rows(soudure_hameau, .) %>%
  arrange(Observatory, j4bis == "Ensemble", j4bis)

soudure_combined %>%
  gt(groupname_col = "Observatory") %>%
  tab_header(title = "Durée moyenne de la soudure par hameau et observatoire") %>%
  cols_label(
    j4bis = "Hameau",
    n_hh = "Nb ménages",
    mean_soudure = "Mois de soudure (moy.)"
  ) %>%
  cols_hide(columns = n_hh) %>%
  tab_style(
    style = list(cell_text(weight = "bold"), cell_fill(color = "#F0F0F0")),
    locations = cells_body(rows = j4bis == "Ensemble")
  ) %>%
  tab_options(row_group.font.weight = "bold") %>%
  tab_style(
    style = cell_text(weight = "bold"),
    locations = cells_column_labels()
  )
```

#### Distribution du nombre de mois de soudure

```{r g1_soudure_distrib}
# G1 : Histogramme de la distribution du nombre de mois de soudure
res_sa %>%
  left_join(res_deb, by = "j5") %>%
  filter(!is.na(sal2d)) %>%
  ggplot(aes(x = factor(sal2d))) +
  geom_bar(fill = "#1f77b4") +
  facet_wrap(~Observatory) +
  labs(
    title = "Distribution du nombre de mois de soudure par observatoire",
    x = "Nombre de mois de soudure",
    y = "Nombre de ménages"
  ) +
  theme_minimal() +
  theme(plot.title = element_text(face = "bold", size = 12))
```

#### Calendrier de la soudure

```{r t3_calendrier_soudure}
# T3 : % de ménages en soudure chaque mois, par observatoire
mois_labels <- c(
  "sal2d_10" = "Octobre", "sal2d_11" = "Novembre", "sal2d_12" = "Décembre",
  "sal2d_01" = "Janvier", "sal2d_02" = "Février", "sal2d_03" = "Mars",
  "sal2d_04" = "Avril", "sal2d_05" = "Mai", "sal2d_06" = "Juin",
  "sal2d_07" = "Juillet", "sal2d_08" = "Août", "sal2d_09" = "Septembre"
)

calendrier_soudure <- res_sa %>%
  left_join(res_deb, by = "j5") %>%
  group_by(Observatory) %>%
  summarise(
    across(
      starts_with("sal2d_"),
      ~ round(sum(!is.na(.) & . == 1) / n() * 100, 1),
      .names = "{.col}"
    ),
    .groups = "drop"
  ) %>%
  pivot_longer(-Observatory, names_to = "mois_var", values_to = "pct") %>%
  mutate(
    Mois = factor(mois_labels[mois_var], levels = mois_labels)
  )

calendrier_soudure %>%
  select(Observatory, Mois, pct) %>%
  pivot_wider(names_from = Observatory, values_from = pct) %>%
  gt() %>%
  tab_header(
    title = "Calendrier de la soudure par observatoire",
    subtitle = "% de ménages en période de soudure chaque mois"
  ) %>%
  fmt_number(columns = c(Alaotra, Marovoay), decimals = 1) %>%
  tab_style(
    style = cell_text(weight = "bold"),
    locations = cells_column_labels()
  )
```

```{r g2_calendrier_soudure}
# G2 : Graphique du calendrier de la soudure
ggplot(calendrier_soudure, aes(x = Mois, y = pct, fill = Observatory)) +
  geom_col(position = "dodge") +
  labs(
    title = "Calendrier de la soudure par observatoire",
    x = "Mois",
    y = "% de ménages en soudure",
    fill = "Observatoire"
  ) +
  theme_minimal() +
  theme(
    axis.text.x = element_text(angle = 45, hjust = 1),
    plot.title = element_text(face = "bold", size = 12)
  )
```

### Stress alimentaire

Le stress alimentaire reflète les mois durant lesquels le ménage éprouve des difficultés à se nourrir correctement, que ce soit en quantité ou en qualité.

#### Durée du stress alimentaire par observatoire

```{r t4_stress_obs}
# T4 : Statistiques du stress alimentaire par observatoire
stress_stats <- res_sa %>%
  left_join(res_deb, by = "j5") %>%
  group_by(Observatory) %>%
  summarise(
    `Nombre de ménages` = n(),
    Minimum = min(sal15a, na.rm = TRUE),
    Médiane = median(sal15a, na.rm = TRUE),
    Moyenne = round(mean(sal15a, na.rm = TRUE), 1),
    Maximum = max(sal15a, na.rm = TRUE),
    `Écart-type` = round(sd(sal15a, na.rm = TRUE), 1),
    .groups = "drop"
  )

stress_stats %>%
  gt() %>%
  tab_header(
    title = "Durée du stress alimentaire par observatoire",
    subtitle = "Nombre de mois de stress alimentaire (sal15a)"
  ) %>%
  tab_style(
    style = cell_text(weight = "bold"),
    locations = cells_column_labels()
  )
```

#### Calendrier du stress alimentaire

```{r t5_calendrier_stress}
# T5 : % de ménages en stress alimentaire chaque mois
mois_labels_stress <- c(
  "sal14a_10" = "Octobre", "sal14a_11" = "Novembre", "sal14a_12" = "Décembre",
  "sal14a_01" = "Janvier", "sal14a_02" = "Février", "sal14a_03" = "Mars",
  "sal14a_04" = "Avril", "sal14a_05" = "Mai", "sal14a_06" = "Juin",
  "sal14a_07" = "Juillet", "sal14a_08" = "Août", "sal14a_09" = "Septembre"
)

calendrier_stress <- res_sa %>%
  left_join(res_deb, by = "j5") %>%
  group_by(Observatory) %>%
  summarise(
    across(
      starts_with("sal14a_"),
      ~ round(sum(!is.na(.) & . == 1) / n() * 100, 1),
      .names = "{.col}"
    ),
    .groups = "drop"
  ) %>%
  pivot_longer(-Observatory, names_to = "mois_var", values_to = "pct") %>%
  mutate(
    Mois = factor(mois_labels_stress[mois_var], levels = mois_labels_stress)
  )

calendrier_stress %>%
  select(Observatory, Mois, pct) %>%
  pivot_wider(names_from = Observatory, values_from = pct) %>%
  gt() %>%
  tab_header(
    title = "Calendrier du stress alimentaire par observatoire",
    subtitle = "% de ménages en stress alimentaire chaque mois"
  ) %>%
  fmt_number(columns = c(Alaotra, Marovoay), decimals = 1) %>%
  tab_style(
    style = cell_text(weight = "bold"),
    locations = cells_column_labels()
  )
```

#### Comparaison soudure et stress alimentaire

```{r g3_soudure_vs_stress}
# G3 : Superposition soudure vs stress alimentaire
comparaison <- bind_rows(
  calendrier_soudure %>% mutate(Indicateur = "Soudure"),
  calendrier_stress %>% mutate(Indicateur = "Stress alimentaire")
)

ggplot(comparaison, aes(x = Mois, y = pct, fill = Indicateur)) +
  geom_col(position = "dodge") +
  facet_wrap(~Observatory) +
  labs(
    title = "Soudure vs stress alimentaire par observatoire",
    x = "Mois",
    y = "% de ménages",
    fill = "Indicateur"
  ) +
  scale_fill_manual(values = c("Soudure" = "#1f77b4", "Stress alimentaire" = "#ff7f0e")) +
  theme_minimal() +
  theme(
    axis.text.x = element_text(angle = 45, hjust = 1),
    plot.title = element_text(face = "bold", size = 12)
  )
```

### Alimentation de base

Cette section compare les aliments de base consommés aux trois repas, hors et pendant la période de soudure.

```{r alim_labels}
# Définir les labels des aliments
alim_labels <- c(
  "1" = "Riz", "2" = "Maïs", "3" = "Patate douce",
  "4" = "Manioc", "5" = "Pain/beignet/galettes", "6" = "Pomme de terre",
  "7" = "Taro", "8" = "Blé/farine de blé", "9" = "Millet/sorgho",
  "11" = "Autre céréale", "12" = "Igname",
  "14" = "Autre racine/tubercule", "15" = "Pâte alimentaire",
  "23" = "Banane", "24" = "Fruit à pain",
  "25" = "Boisson chaude", "26" = "Lait", "27" = "Fruit sauvage",
  "28" = "Rien", "29" = "Brèdes", "30" = "Légumineuse seule",
  "31" = "Légumineuse+Céréale", "32" = "Céréale+Légumes",
  "33" = "Mélange tubercules", "34" = "Tubercule+Céréale",
  "35" = "Tubercule+Légumes", "36" = "Autres mélanges"
)
```

#### Alimentation hors soudure

```{r t6_alim_hors_soudure}
# T6 : Aliment principal aux 3 repas hors soudure, par observatoire
alim_hors <- res_sa %>%
  left_join(res_deb, by = "j5") %>%
  select(Observatory, sal1a, sal1b, sal1c) %>%
  pivot_longer(
    cols = c(sal1a, sal1b, sal1c),
    names_to = "repas_var",
    values_to = "aliment_code"
  ) %>%
  mutate(
    Repas = case_when(
      repas_var == "sal1a" ~ "Petit-déjeuner",
      repas_var == "sal1b" ~ "Déjeuner",
      repas_var == "sal1c" ~ "Dîner"
    ),
    Aliment = alim_labels[as.character(aliment_code)]
  ) %>%
  filter(!is.na(Aliment)) %>%
  count(Observatory, Repas, Aliment) %>%
  group_by(Observatory, Repas) %>%
  mutate(pct = round(n / sum(n) * 100, 1)) %>%
  ungroup() %>%
  filter(pct >= 2) %>%
  arrange(Observatory, Repas, desc(pct))

alim_hors %>%
  select(Observatory, Repas, Aliment, pct) %>%
  gt(groupname_col = "Observatory") %>%
  tab_header(
    title = "Alimentation de base hors soudure par observatoire",
    subtitle = "Aliments représentant au moins 2% des réponses"
  ) %>%
  cols_label(Repas = "Repas", Aliment = "Aliment", pct = "%") %>%
  fmt_number(columns = pct, decimals = 1) %>%
  tab_style(
    style = cell_text(weight = "bold"),
    locations = cells_column_labels()
  ) %>%
  tab_options(row_group.font.weight = "bold")
```

#### Alimentation pendant la soudure

```{r t7_alim_pendant_soudure}
# T7 : Aliment principal aux 3 repas pendant la soudure
alim_pendant <- res_sa %>%
  left_join(res_deb, by = "j5") %>%
  select(Observatory, sal2a, sal2b, sal2c) %>%
  pivot_longer(
    cols = c(sal2a, sal2b, sal2c),
    names_to = "repas_var",
    values_to = "aliment_code"
  ) %>%
  mutate(
    Repas = case_when(
      repas_var == "sal2a" ~ "Petit-déjeuner",
      repas_var == "sal2b" ~ "Déjeuner",
      repas_var == "sal2c" ~ "Dîner"
    ),
    Aliment = alim_labels[as.character(aliment_code)]
  ) %>%
  filter(!is.na(Aliment)) %>%
  count(Observatory, Repas, Aliment) %>%
  group_by(Observatory, Repas) %>%
  mutate(pct = round(n / sum(n) * 100, 1)) %>%
  ungroup() %>%
  filter(pct >= 2) %>%
  arrange(Observatory, Repas, desc(pct))

alim_pendant %>%
  select(Observatory, Repas, Aliment, pct) %>%
  gt(groupname_col = "Observatory") %>%
  tab_header(
    title = "Alimentation de base pendant la soudure par observatoire",
    subtitle = "Aliments représentant au moins 2% des réponses"
  ) %>%
  cols_label(Repas = "Repas", Aliment = "Aliment", pct = "%") %>%
  fmt_number(columns = pct, decimals = 1) %>%
  tab_style(
    style = cell_text(weight = "bold"),
    locations = cells_column_labels()
  ) %>%
  tab_options(row_group.font.weight = "bold")
```

#### Comparaison de l'alimentation au déjeuner : hors vs pendant soudure

```{r g4_comparaison_dejeuner}
# G4 : Comparaison hors soudure vs pendant soudure au déjeuner (top 5 aliments)
comp_dejeuner <- res_sa %>%
  left_join(res_deb, by = "j5") %>%
  select(Observatory, sal1b, sal2b) %>%
  pivot_longer(
    cols = c(sal1b, sal2b),
    names_to = "periode",
    values_to = "aliment_code"
  ) %>%
  mutate(
    Période = if_else(periode == "sal1b", "Hors soudure", "Pendant soudure"),
    Aliment = alim_labels[as.character(aliment_code)]
  ) %>%
  filter(!is.na(Aliment)) %>%
  count(Observatory, Période, Aliment) %>%
  group_by(Observatory, Période) %>%
  mutate(pct = round(n / sum(n) * 100, 1)) %>%
  ungroup()

# Garder le top 5 des aliments les plus fréquents
top_aliments <- comp_dejeuner %>%
  group_by(Aliment) %>%
  summarise(total = sum(n), .groups = "drop") %>%
  slice_max(total, n = 5) %>%
  pull(Aliment)

comp_dejeuner %>%
  filter(Aliment %in% top_aliments) %>%
  ggplot(aes(x = Aliment, y = pct, fill = Période)) +
  geom_col(position = "dodge") +
  facet_wrap(~Observatory) +
  labs(
    title = "Aliment de base au déjeuner : hors vs pendant soudure",
    x = "Aliment",
    y = "% de ménages",
    fill = "Période"
  ) +
  scale_fill_manual(values = c("Hors soudure" = "#2ca02c", "Pendant soudure" = "#d62728")) +
  theme_minimal() +
  theme(
    axis.text.x = element_text(angle = 45, hjust = 1),
    plot.title = element_text(face = "bold", size = 12)
  )
```

#### Changement d'aliment de base au déjeuner entre hors et pendant soudure

```{r t8_transition}
# T8 : Matrice de transition simplifiée (déjeuner)
transition <- res_sa %>%
  left_join(res_deb, by = "j5") %>%
  mutate(
    Hors_soudure = alim_labels[as.character(sal1b)],
    Pendant_soudure = alim_labels[as.character(sal2b)]
  ) %>%
  filter(!is.na(Hors_soudure) & !is.na(Pendant_soudure)) %>%
  count(Observatory, Hors_soudure, Pendant_soudure) %>%
  group_by(Observatory) %>%
  mutate(pct = round(n / sum(n) * 100, 1)) %>%
  ungroup() %>%
  filter(pct >= 1) %>%
  arrange(Observatory, desc(pct))

transition %>%
  select(Observatory, Hors_soudure, Pendant_soudure, n, pct) %>%
  gt(groupname_col = "Observatory") %>%
  tab_header(
    title = "Changement d'aliment de base au déjeuner",
    subtitle = "Transitions hors soudure → pendant soudure (≥ 1%)"
  ) %>%
  cols_label(
    Hors_soudure = "Hors soudure",
    Pendant_soudure = "Pendant soudure",
    n = "Effectif",
    pct = "%"
  ) %>%
  tab_style(
    style = cell_text(weight = "bold"),
    locations = cells_column_labels()
  ) %>%
  tab_options(row_group.font.weight = "bold")
```

## Stratégies de sécurité alimentaire

Cette section analyse les stratégies d'adaptation adoptées par les ménages en période d'insécurité alimentaire. Chaque stratégie est évaluée sur une échelle de fréquence : 0 = Jamais, 1 = Rarement, 2 = Quelquefois, 3 = Souvent.

### Fréquence des stratégies d'adaptation

```{r t9_strategies}
# T9 : Fréquence de chaque stratégie par observatoire

# Labels des stratégies
strat_labels <- c(
  "ssa01" = "S'endetter pour acheter des aliments",
  "ssa02" = "Emprunter des aliments",
  "ssa03" = "Remplacer l'aliment de base",
  "ssa04" = "Réduire la ration à chaque repas",
  "ssa05" = "Réduire/renoncer aux ingrédients chers",
  "ssa07" = "Cueillette d'aliments sauvages",
  "ssa08" = "Réduire les dépenses non essentielles",
  "ssa09" = "Envoyer un membre chez un autre ménage",
  "ssa10" = "Vendre des moyens de production",
  "ssa11" = "Vendre d'autres biens du ménage",
  "ssa12" = "Envoyer un membre travailler ailleurs",
  "ssa14" = "Faire une nouvelle activité",
  "ssa15" = "Réduire le nombre de repas",
  "ssa17" = "Autre stratégie"
)

strat_vars <- names(strat_labels)

freq_labels <- c("0" = "Jamais", "1" = "Rarement", "2" = "Quelquefois", "3" = "Souvent")

# Calculer la distribution pour chaque stratégie
strat_data <- res_ssa %>%
  left_join(res_deb, by = "j5") %>%
  select(Observatory, all_of(strat_vars)) %>%
  pivot_longer(
    cols = all_of(strat_vars),
    names_to = "strategie_var",
    values_to = "frequence"
  ) %>%
  filter(!is.na(frequence)) %>%
  mutate(
    Stratégie = strat_labels[strategie_var],
    Fréquence = freq_labels[as.character(frequence)]
  ) %>%
  count(Observatory, Stratégie, Fréquence) %>%
  group_by(Observatory, Stratégie) %>%
  mutate(pct = round(n / sum(n) * 100, 1)) %>%
  ungroup()

# Tableau : % "Quelquefois" + "Souvent" par stratégie et observatoire
strat_resume <- strat_data %>%
  filter(Fréquence %in% c("Quelquefois", "Souvent")) %>%
  group_by(Observatory, Stratégie) %>%
  summarise(pct_freq = sum(pct), .groups = "drop") %>%
  pivot_wider(names_from = Observatory, values_from = pct_freq, values_fill = 0) %>%
  arrange(desc(Alaotra + Marovoay))

strat_resume %>%
  gt() %>%
  tab_header(
    title = "Stratégies d'adaptation les plus fréquentes",
    subtitle = "% de ménages ayant recours « Quelquefois » ou « Souvent »"
  ) %>%
  cols_label(Stratégie = "Stratégie", Alaotra = "Alaotra (%)", Marovoay = "Marovoay (%)") %>%
  fmt_number(columns = c(Alaotra, Marovoay), decimals = 1) %>%
  tab_style(
    style = cell_text(weight = "bold"),
    locations = cells_column_labels()
  ) %>%
  tab_style(
    style = cell_fill(color = "#e8f4f8"),
    locations = cells_body(rows = seq(1, nrow(strat_resume), 2))
  )
```

```{r g5_strategies_likert}
# G5 : Barres horizontales empilées — profil Likert des stratégies
strat_plot <- strat_data %>%
  mutate(
    Fréquence = factor(Fréquence, levels = c("Souvent", "Quelquefois", "Rarement", "Jamais"))
  )

ggplot(strat_plot, aes(x = pct, y = reorder(Stratégie, pct), fill = Fréquence)) +
  geom_col(position = "stack") +
  facet_wrap(~Observatory) +
  labs(
    title = "Profil de fréquence des stratégies d'adaptation",
    x = "% de ménages",
    y = NULL,
    fill = "Fréquence"
  ) +
  scale_fill_manual(values = c(
    "Souvent" = "#d62728", "Quelquefois" = "#ff7f0e",
    "Rarement" = "#ffbb78", "Jamais" = "#aec7e8"
  )) +
  theme_minimal() +
  theme(
    plot.title = element_text(face = "bold", size = 12),
    axis.text.y = element_text(size = 8)
  )
```

### Sources d'endettement et d'emprunt alimentaire

```{r t10_sources_endettement}
# T10 : Sources d'endettement alimentaire par observatoire
source_labels <- c(
  "ssa01_01" = "Famille", "ssa01_02" = "Voisins",
  "ssa01_03" = "Usuriers", "ssa01_04" = "Commerçants",
  "ssa01_05" = "Autres"
)

sources_dette <- res_ssa %>%
  left_join(res_deb, by = "j5") %>%
  filter(ssa01 > 0) %>%  # Uniquement les ménages qui s'endettent
  select(Observatory, all_of(names(source_labels))) %>%
  pivot_longer(
    cols = all_of(names(source_labels)),
    names_to = "source_var",
    values_to = "reponse"
  ) %>%
  filter(!is.na(reponse)) %>%
  mutate(
    Source = source_labels[source_var],
    Oui = if_else(reponse == 1, 1L, 0L)
  ) %>%
  group_by(Observatory, Source) %>%
  summarise(
    n_oui = sum(Oui),
    n_total = n(),
    pct = round(n_oui / n_total * 100, 1),
    .groups = "drop"
  )

sources_dette %>%
  select(Observatory, Source, n_oui, pct) %>%
  pivot_wider(
    names_from = Observatory,
    values_from = c(n_oui, pct),
    names_glue = "{Observatory}_{.value}"
  ) %>%
  gt() %>%
  tab_header(
    title = "Sources d'endettement pour achat alimentaire",
    subtitle = "Parmi les ménages qui s'endettent (ssa01 > 0)"
  ) %>%
  tab_spanner(label = "Alaotra", columns = starts_with("Alaotra")) %>%
  tab_spanner(label = "Marovoay", columns = starts_with("Marovoay")) %>%
  cols_label(
    Source = "Source",
    Alaotra_n_oui = "N", Alaotra_pct = "%",
    Marovoay_n_oui = "N", Marovoay_pct = "%"
  ) %>%
  tab_style(
    style = cell_text(weight = "bold"),
    locations = list(cells_column_labels(), cells_column_spanners())
  )
```

```{r t11_sources_emprunt}
# T11 : Sources d'emprunt d'aliments par observatoire
source_emprunt_labels <- c(
  "ssa02_01" = "Famille", "ssa02_02" = "Voisins",
  "ssa02_03" = "Usuriers", "ssa02_04" = "Commerçants",
  "ssa02_05" = "Autres"
)

sources_emprunt <- res_ssa %>%
  left_join(res_deb, by = "j5") %>%
  filter(ssa02 > 0) %>%
  select(Observatory, all_of(names(source_emprunt_labels))) %>%
  pivot_longer(
    cols = all_of(names(source_emprunt_labels)),
    names_to = "source_var",
    values_to = "reponse"
  ) %>%
  filter(!is.na(reponse)) %>%
  mutate(
    Source = source_emprunt_labels[source_var],
    Oui = if_else(reponse == 1, 1L, 0L)
  ) %>%
  group_by(Observatory, Source) %>%
  summarise(
    n_oui = sum(Oui),
    n_total = n(),
    pct = round(n_oui / n_total * 100, 1),
    .groups = "drop"
  )

sources_emprunt %>%
  select(Observatory, Source, n_oui, pct) %>%
  pivot_wider(
    names_from = Observatory,
    values_from = c(n_oui, pct),
    names_glue = "{Observatory}_{.value}"
  ) %>%
  gt() %>%
  tab_header(
    title = "Sources d'emprunt d'aliments de base",
    subtitle = "Parmi les ménages qui empruntent des aliments (ssa02 > 0)"
  ) %>%
  tab_spanner(label = "Alaotra", columns = starts_with("Alaotra")) %>%
  tab_spanner(label = "Marovoay", columns = starts_with("Marovoay")) %>%
  cols_label(
    Source = "Source",
    Alaotra_n_oui = "N", Alaotra_pct = "%",
    Marovoay_n_oui = "N", Marovoay_pct = "%"
  ) %>%
  tab_style(
    style = cell_text(weight = "bold"),
    locations = list(cells_column_labels(), cells_column_spanners())
  )
```

```{r g6_top_strategies}
# G6 : Top 5 des stratégies les plus fréquentes
top5 <- strat_resume %>%
  slice_head(n = 5) %>%
  pivot_longer(cols = c(Alaotra, Marovoay), names_to = "Observatory", values_to = "pct")

ggplot(top5, aes(x = reorder(Stratégie, pct), y = pct, fill = Observatory)) +
  geom_col(position = "dodge") +
  coord_flip() +
  labs(
    title = "Top 5 des stratégies d'adaptation les plus fréquentes",
    subtitle = "% « Quelquefois » ou « Souvent »",
    x = NULL,
    y = "% de ménages",
    fill = "Observatoire"
  ) +
  theme_minimal() +
  theme(
    plot.title = element_text(face = "bold", size = 12)
  )
```

## Indice synthétique de stratégies d'adaptation (CSI simplifié)

Un score simplifié est calculé en sommant les fréquences de toutes les stratégies (0 à 3) pour chaque ménage. Plus le score est élevé, plus le ménage recourt intensément à des stratégies d'adaptation.

```{r t12_csi}
# T12 : Score CSI simplifié par observatoire et hameau
csi <- res_ssa %>%
  left_join(res_deb, by = "j5") %>%
  mutate(
    csi_score = rowSums(across(all_of(strat_vars), ~replace_na(., 0)))
  )

csi_hameau <- csi %>%
  group_by(Observatory, j4bis) %>%
  summarise(
    n_hh = n(),
    mean_csi = round(mean(csi_score, na.rm = TRUE), 1),
    .groups = "drop"
  )

# Ajouter lignes "Ensemble"
csi_combined <- csi_hameau %>%
  group_by(Observatory) %>%
  summarise(
    j4bis = "Ensemble",
    mean_csi = round(weighted.mean(mean_csi, n_hh), 1),
    n_hh = sum(n_hh),
    .groups = "drop"
  ) %>%
  bind_rows(csi_hameau, .) %>%
  arrange(Observatory, j4bis == "Ensemble", j4bis)

csi_combined %>%
  gt(groupname_col = "Observatory") %>%
  tab_header(
    title = "Score CSI simplifié par hameau et observatoire",
    subtitle = "Somme des fréquences des stratégies (0–3 par stratégie)"
  ) %>%
  cols_label(j4bis = "Hameau", n_hh = "Nb ménages", mean_csi = "Score CSI moyen") %>%
  tab_style(
    style = list(cell_text(weight = "bold"), cell_fill(color = "#F0F0F0")),
    locations = cells_body(rows = j4bis == "Ensemble")
  ) %>%
  tab_options(row_group.font.weight = "bold") %>%
  tab_style(
    style = cell_text(weight = "bold"),
    locations = cells_column_labels()
  )
```

```{r g7_csi_boxplot}
# G7 : Distribution du score CSI par observatoire
ggplot(csi, aes(x = Observatory, y = csi_score, fill = Observatory)) +
  geom_boxplot(show.legend = FALSE) +
  labs(
    title = "Distribution du score CSI simplifié par observatoire",
    x = "Observatoire",
    y = "Score CSI"
  ) +
  theme_minimal() +
  theme(plot.title = element_text(face = "bold", size = 12))
```
