---
output: html_document
editor_options: 
  chunk_output_type: console
---

# Rapport des ménages ruraux avec l'environnement en particulier les AP

Les ménages ruraux ont des rapports à l'environnement en particulier les aires protéges.

Nous allons d'abord charger les informations collectées relatives à la relation de ces ménages avec l'environnement.

```{r}
library(tidyverse)
library(haven)
library(dplyr)
library (gt) # Easily create presentation - ready display tables

# Loading observatories data
res_deb <- read_dta("data/res_deb.dta")
# Loading household data
res_m_a <- read_dta("data/res_m_a.dta")

```

## Représentation de l'Aire protégée par les ménages

```{r}
# Loading  household representation of Protected area
res_ap_def <- read_dta("data/res_ap_def.dta") # year, j5 #rm2_a - rm2c
res_biodiv <- read_dta("data/res_biodiv.dta") # year, j5 #rm2_cat, rm2_d, rm2_e
res_op_env <- read_dta("data/res_op_env.dta") # year, j5 #rm3-rm5
```

###	Représentation

###	Ressources

## Exploitation forestière et usage de l'Aire protégée

```{r}
# Loading forestry exploitation data
res_ef <- read_dta("data/res_ef.dta") # year, j5
# Loading using of Protected area 
res_um1 <- read_dta("data/res_um1.dta") # year, j5
res_um2 <- read_dta("data/res_um2.dta") # year, j5
```

###	Exploitation des ressources naturelles
#### Collecte de bois

#### Chasse et pêche
A voir si on met "Chasse et pêche" dans la partie "Agriculture".

#### Ceuillette sauvage et jardin de cage
A voir si on met "Ceuillette sauvage et jardin de cage" dans la partie "Agriculture".


###	Usage de l’aire protégée


## Feu

```{r}
# Loading bushfire data
res_feubrousse <- read_dta("data/res_feubrousse.dta") # year, j5
```

###	Pratiques du feu
###	Avis sur le feu

## Protection de l'Aire protégée

```{r}
# Loading Protected area data
res_ap <- read_dta("data/res_ap.dta") #year, j5
res_ap2 <- read_dta("data/res_ap2.dta") #year, j5

```

###	Demande de protection
###	Connaissance des actions


