---
output: html_document
editor_options: 
  chunk_output_type: console
---

# Représentativité et pondération {#sec-representativite}

::: {.callout-warning}
## Travail de vérification en cours
Les résultats présentés ci-dessous sont provisoires et susceptibles de corrections.
:::

Ce chapitre examine dans quelle mesure l'échantillon 2025 des observatoires ruraux est représentatif des populations des zones d'étude, et propose des stratégies de pondération pour corriger les biais d'échantillonnage. La démarche s'articule en trois volets : (i) caractériser le plan de sondage et calculer les poids de base, (ii) confronter l'échantillon aux données du Recensement Général de la Population et de l'Habitation (RGPH-3) de 2018, et (iii) discuter les options de calage et d'estimation pour petits domaines.

L'analyse repose sur la théorie de l'échantillonnage assistée par modèle [@sarndal2003] et sur les méthodes de calibration [@deville1992]. Les calculs sont réalisés avec le package `survey` pour R [@lumley2010 ; @lumley2004].

```{r setup_repr}
#| include: false
library(tidyverse)
library(haven)
library(labelled)
library(gt)
library(readxl)
library(survey)

source("utils/helpers_report.R")
source("utils/sites.R")

# Traitement des strates singleton (hameaux avec un seul ménage enquêté)
options(survey.lonely.psu = "adjust")
```

## Plan de sondage

### Structure de l'échantillon

Les observatoires ruraux reposent sur un plan de sondage à deux degrés dans lequel les hameaux constituent les unités primaires de sondage (UPS) et les ménages les unités secondaires. Au sein de chaque UPS, un tirage systématique est opéré à partir de la liste de dénombrement.

En 2025, après dix ans d'interruption, l'échantillon a été reconstitué via un nouveau dénombrement exhaustif suivi d'un tirage de ménages. Une partie des ménages tirés sont d'anciens ménages du panel, tandis que d'autres sont entièrement nouveaux. Les probabilités d'inclusion varient donc d'un hameau à l'autre, ce qui impose l'utilisation de pondérations pour obtenir des estimations non biaisées [@kish1965 ; @lohr2022].

```{r load_data}
#| include: false
res_deb <- read_dta("data/res_deb.dta") |>
  mutate(
    j0 = as.character(j0),
    Observatory = case_when(
      j0 == "3"  ~ "Marovoay",
      j0 == "21" ~ "Alaotra",
      TRUE       ~ j0
    )
  )

res_m_a <- read_dta("data/res_m_a.dta") |>
  left_join(res_deb |> select(j5, j0, Observatory), by = "j5")

# Dénombrement
al_raw <- read_excel("data/Synthèse Dénombrement OR 2025_clean.xlsx",
                     sheet = "ALAOTRA ")
mr_raw <- read_excel("data/Synthèse Dénombrement OR 2025_clean.xlsx",
                     sheet = "MAROVOAY ")

clean_enum <- function(df, obs_name) {
  df |>
    fill(Commune, Fokontany, .direction = "down") |>
    filter(!is.na(`Nbr toit D`)) |>
    mutate(
      `Nbr Mén E` = suppressWarnings(as.numeric(`Nbr Mén E`)),
      Observatory = obs_name
    )
}

enum_all <- bind_rows(
  clean_enum(al_raw, "Alaotra"),
  clean_enum(mr_raw, "Marovoay")
)
```

### Taux de sondage par site

Le taux de sondage varie d'un site (fokontany) à l'autre. Pour chaque ménage, le poids de base (ou poids de design) est l'inverse du taux de sondage de son site :

$$w_i = \frac{N_s}{n_s}$$

où $N_s$ est le nombre de ménages dénombrés dans le site $s$ et $n_s$ le nombre de ménages enquêtés [@kish1965]. L'appariement entre la liste de dénombrement et les données d'enquête se fait au niveau du fokontany : pour Marovoay, le préfixe du site est extrait du nom composé du hameau ; pour Alaotra, une table de correspondance relie chaque hameau d'enquête à son fokontany de rattachement. Les fokontany d'Analamiranga et de Maritampona, situés dans la commune d'Amparafaravola, sont traités comme un seul site (« Ambatoharanana-Maritampona ») car ils ont été couverts par la même équipe d'enquêteurs.

```{r tbl-sampling-rates}
#| tbl-cap: "Taux de sondage par site (fokontany)"

# Clé normalisée pour l'appariement
normalize_name <- function(x) {
  x |>
    str_to_lower() |>
    stringi::stri_trans_general("Latin-ASCII") |>
    str_squish()
}

# --- Marovoay : agrégation par site (Fokontany) ---
mr_sites <- c("ampijoroa", "bepako", "madiromiongana", "maroala")

denom_mr <- enum_all |>
  filter(Observatory == "Marovoay") |>
  summarise(n_denombrés = sum(`Nbr ménage D`, na.rm = TRUE), .by = Fokontany) |>
  mutate(site_key = normalize_name(Fokontany)) |>
  rename(Site = Fokontany)

enquetes_mr <- res_deb |>
  filter(Observatory == "Marovoay") |>
  mutate(site_key = str_extract(normalize_name(j4),
                                str_c(mr_sites, collapse = "|"))) |>
  count(site_key, name = "n_enquetes")

sampling_mr <- denom_mr |>
  left_join(enquetes_mr, by = "site_key") |>
  mutate(n_enquetes = replace_na(n_enquetes, 0), Observatory = "Marovoay") |>
  select(Observatory, Site, site_key, n_denombrés, n_enquetes)

# --- Alaotra : correspondance j4 (hameau) → Fokontany ---
# Maritampona et Analamiranga = même site (mêmes enquêteurs, commune Amparafaravola)
al_j4_fkt <- tribble(
  ~j4_norm,             ~site_key,
  "ambatoharanana",     "ambatoharanana-maritampona",
  "ambatomanga",        "ambatomanga",
  "ambodivoara",        "ambatoharanana-maritampona",
  "ambohidrony",        "ambohidrony",
  "analamiranga",       "ambatoharanana-maritampona",
  "avaradrano",         "avaradrano",
  "feramanga atsimo",   "feramanga atsimo",
  "mangabe",            "mangabe"
)

denom_al <- enum_all |>
  filter(Observatory == "Alaotra") |>
  mutate(
    site_key = case_when(
      Fokontany %in% c("Analamiranga", "Maritampona") ~
        "ambatoharanana-maritampona",
      TRUE ~ normalize_name(Fokontany)
    ),
    Site = case_when(
      Fokontany %in% c("Analamiranga", "Maritampona") ~
        "Ambatoharanana-Maritampona",
      TRUE ~ Fokontany
    )
  ) |>
  summarise(
    n_denombrés = sum(`Nbr ménage D`, na.rm = TRUE),
    .by = c(Site, site_key)
  )

enquetes_al <- res_deb |>
  filter(Observatory == "Alaotra") |>
  mutate(j4_norm = normalize_name(j4)) |>
  left_join(al_j4_fkt, by = "j4_norm") |>
  count(site_key, name = "n_enquetes")

sampling_al <- denom_al |>
  left_join(enquetes_al, by = "site_key") |>
  mutate(n_enquetes = replace_na(n_enquetes, 0), Observatory = "Alaotra") |>
  select(Observatory, Site, site_key, n_denombrés, n_enquetes)

# --- Tableau combiné ---
sampling <- bind_rows(sampling_al, sampling_mr) |>
  mutate(
    taux_sondage = ifelse(n_denombrés > 0,
                          round(n_enquetes / n_denombrés * 100, 1), NA_real_),
    poids_base = ifelse(n_enquetes > 0, n_denombrés / n_enquetes, NA_real_)
  )

sampling |>
  select(Observatory, Site, n_denombrés, n_enquetes, taux_sondage, poids_base) |>
  arrange(Observatory, Site) |>
  gt(groupname_col = "Observatory") |>
  cols_label(
    Site = "Site (Fokontany)",
    n_denombrés = "Ménages dénombrés",
    n_enquetes = "Ménages enquêtés",
    taux_sondage = "Taux de sondage (%)",
    poids_base = "Poids de base"
  ) |>
  fmt_number(columns = c(taux_sondage, poids_base), decimals = 1) |>
  tab_source_note(
    source_note = md("**Source** : Synthèse Dénombrement OR 2025 & Enquête 2025")
  ) |>
  style_table()
```

```{r fig-sampling-rates}
#| fig-cap: "Distribution des taux de sondage par site et observatoire"

sampling |>
  filter(!is.na(taux_sondage)) |>
  ggplot(aes(x = reorder(Site, taux_sondage), y = taux_sondage,
             fill = Observatory)) +
  geom_col() +
  coord_flip() +
  facet_wrap(~Observatory, scales = "free_y") +
  labs(x = NULL, y = "Taux de sondage (%)", fill = "Observatoire",
       title = "Taux de sondage par site") +
  theme_minimal() +
  theme(plot.title = element_text(face = "bold"),
        legend.position = "none")
```

## Estimations pondérées

Nous construisons un objet `svydesign` en spécifiant les sites (fokontany) comme strates. Dans la mesure où les sites sont exhaustivement couverts (il ne s'agit pas d'un tirage d'UPS parmi un ensemble plus large), chaque fokontany est traité comme une strate avec un tirage à un seul degré.

```{r svydesign}
# Rattacher les poids aux données ménages
# Marovoay : clé = préfixe du site, Alaotra : clé = Fokontany via correspondance
deb_w <- res_deb |>
  mutate(
    j4_norm = normalize_name(j4),
    site_key = case_when(
      Observatory == "Marovoay" ~
        str_extract(j4_norm, str_c(mr_sites, collapse = "|")),
      Observatory == "Alaotra" ~
        al_j4_fkt$site_key[match(j4_norm, al_j4_fkt$j4_norm)]
    )
  ) |>
  left_join(
    sampling |> select(Observatory, site_key, poids_base),
    by = c("Observatory", "site_key")
  ) |>
  mutate(poids_base = replace_na(poids_base, 1))

# Objet svydesign — strates = sites (fokontany), pas hameaux
design_or <- svydesign(
  ids = ~1,
  strata = ~site_key,
  weights = ~poids_base,
  data = deb_w,
  nest = TRUE
)
```

### Comparaison pondérée / non pondérée

L'écart entre les estimations pondérées et non pondérées indique dans quelle mesure les taux de sondage inégaux affectent les statistiques descriptives. Un écart faible suggère un plan approximativement auto-pondéré ; un écart important justifie l'usage systématique des poids.

```{r tbl-weighted-hh-size}
#| tbl-cap: "Taille moyenne des ménages : estimation non pondérée vs. pondérée"

# Taille du ménage
hh_size <- res_m_a |>
  count(j0, j5, Observatory, name = "taille")

deb_w2 <- deb_w |>
  left_join(hh_size |> select(j0, j5, taille), by = c("j0", "j5"))

design_or2 <- svydesign(
  ids = ~1,
  strata = ~site_key,
  weights = ~poids_base,
  data = deb_w2,
  nest = TRUE
)

# Non pondéré
np <- deb_w2 |>
  summarise(
    Moyenne = mean(taille, na.rm = TRUE),
    ET = sd(taille, na.rm = TRUE),
    .by = Observatory
  ) |>
  mutate(Type = "Non pondéré")

# Pondéré
pond_al <- svymean(~taille,
                   subset(design_or2, Observatory == "Alaotra"),
                   na.rm = TRUE)
pond_mr <- svymean(~taille,
                   subset(design_or2, Observatory == "Marovoay"),
                   na.rm = TRUE)

p <- tibble(
  Observatory = c("Alaotra", "Marovoay"),
  Moyenne = c(coef(pond_al), coef(pond_mr)),
  ET = c(SE(pond_al), SE(pond_mr)),
  Type = "Pondéré"
)

bind_rows(np, p) |>
  pivot_wider(names_from = Type, values_from = c(Moyenne, ET),
              names_glue = "{Type}_{.value}") |>
  gt() |>
  cols_label(
    Observatory = "Observatoire",
    `Non pondéré_Moyenne` = "Moyenne",
    `Non pondéré_ET` = "ET / ES",
    `Pondéré_Moyenne` = "Moyenne",
    `Pondéré_ET` = "ET / ES"
  ) |>
  tab_spanner(label = "Non pondéré", columns = starts_with("Non")) |>
  tab_spanner(label = "Pondéré", columns = starts_with("Pond")) |>
  fmt_number(decimals = 2) |>
  tab_source_note(
    source_note = md("ET = écart-type (non pondéré) ; ES = erreur standard (pondéré)")
  ) |>
  style_table()
```

## Comparaison avec le RGPH 2018

Pour évaluer la représentativité externe de l'échantillon, nous confrontons certaines caractéristiques aux données du 3^e^ Recensement Général de la Population et de l'Habitation (RGPH-3) de 2018 [@instat2020rgph]. Le RGPH-3 fournit un échantillon de 10 % des ménages et résidents au niveau national.

::: {.callout-note}
## Périmètre et limites de la comparaison

Trois réserves sont nécessaires :

1. **Écart temporel** : sept années séparent le RGPH (2018) de l'enquête (2025). Les structures démographiques ont pu évoluer, notamment du fait des migrations, de la transition démographique et des chocs climatiques récurrents.

2. **Maille géographique** : le RGPH-3 ne descend pas au niveau du fokontany. Nous comparons au niveau des **communes** couvertes par les observatoires (4 communes pour Alaotra, 3 pour Marovoay), en ne retenant que le **milieu rural** (`MILIEU = 2`). Les observatoires couvrent des hameaux spécifiques au sein de ces communes ; les profils démographiques de l'ensemble de la commune peuvent différer de ceux des sites enquêtés.

3. **Nature de la source** : le RGPH est un recensement de droit (population résidente habituelle) alors que l'enquête OR interroge les ménages présents au moment de l'enquête.

Ces comparaisons doivent donc être lues comme des **ordres de grandeur**, non comme des tests formels de représentativité.
:::

```{r load_rgph}
#| include: false

rgph_men_path <- "data/RGPH_2018_Madagascar/data/INSTAT_BD_SPSS_MENAGES_10pc_RGPH-3_2018.sav"
rgph_res_path <- "data/RGPH_2018_Madagascar/data/INSTAT_BD_SPSS_RESIDENTS_10pc_RGPH-3_2018.sav"

rgph_available <- file.exists(rgph_men_path) && file.exists(rgph_res_path)
```

```{r rgph_comparison}
#| eval: !expr rgph_available
#| include: false

# Chargement RGPH (10 % sample)
rgph_men <- read_spss(rgph_men_path)
rgph_res <- read_spss(rgph_res_path)

# --- Filtrage par communes des observatoires (milieu rural) ---
# Codes communes RGPH correspondant aux communes couvertes par les OR
or_commune_codes_al <- c(33102, 33107, 33122, 33319)
# Feramange Nord, Ilafy, Ambohiboromanga, Morarano Chrome
or_commune_codes_mr <- c(41404, 41408, 41410)
# Ankazomborona, Tsararano, Antanimasaka

# COMMUNES est dans rgph_men ; jointure via IDMEN pour les résidents
commune_id <- rgph_men |>
  select(IDMEN, COMMUNES) |>
  mutate(COMMUNES = as.numeric(COMMUNES))

rgph_men_or <- rgph_men |>
  mutate(MILIEU = as.numeric(MILIEU), COMMUNES = as.numeric(COMMUNES)) |>
  filter(MILIEU == 2,
         COMMUNES %in% c(or_commune_codes_al, or_commune_codes_mr)) |>
  mutate(Observatory = if_else(
    COMMUNES %in% or_commune_codes_al, "Alaotra", "Marovoay"
  ))

rgph_res_or <- rgph_res |>
  mutate(MILIEU = as.numeric(MILIEU)) |>
  filter(MILIEU == 2) |>
  left_join(commune_id, by = "IDMEN") |>
  filter(COMMUNES %in% c(or_commune_codes_al, or_commune_codes_mr)) |>
  mutate(Observatory = if_else(
    COMMUNES %in% or_commune_codes_al, "Alaotra", "Marovoay"
  ))

# --- Effectifs RGPH ---
n_men_rgph <- rgph_men_or |> count(Observatory, name = "n_menages_rgph")
n_res_rgph <- rgph_res_or |> count(Observatory, name = "n_residents_rgph")

# --- Taille moyenne des ménages (RGPH) ---
rgph_hh_size <- rgph_res_or |>
  count(Observatory, IDMEN, name = "taille") |>
  summarise(Moyenne_RGPH = mean(taille), .by = Observatory)

# Taille moyenne OR
or_hh_size <- hh_size |>
  summarise(Moyenne_OR = mean(taille), .by = Observatory)

# --- Proportion de femmes CM (RGPH) ---
# P03 = lien avec le CM (0 = CM), P05 = sexe (2 = Féminin)
rgph_fem_cm <- rgph_res_or |>
  filter(as.numeric(P03) == 0) |>
  summarise(
    Pct_fem_CM_RGPH = mean(as.numeric(P05) == 2, na.rm = TRUE) * 100,
    .by = Observatory
  )

# Proportion de femmes CM — OR
or_fem_cm <- res_m_a |>
  filter(m6 == 1) |>
  summarise(
    Pct_fem_CM_OR = mean(m4 == 2, na.rm = TRUE) * 100,
    .by = Observatory
  )

# --- Âge moyen du CM (RGPH) ---
rgph_age_cm <- rgph_res_or |>
  filter(as.numeric(P03) == 0) |>
  summarise(Age_CM_RGPH = mean(as.numeric(P08), na.rm = TRUE),
            .by = Observatory)

or_age_cm <- res_m_a |>
  filter(m6 == 1) |>
  summarise(Age_CM_OR = mean(m5, na.rm = TRUE), .by = Observatory)

# --- Sex ratio (RGPH) ---
rgph_sex_ratio <- rgph_res_or |>
  summarise(
    Pct_femmes_RGPH = mean(as.numeric(P05) == 2, na.rm = TRUE) * 100,
    .by = Observatory
  )

or_sex_ratio <- res_m_a |>
  summarise(
    Pct_femmes_OR = mean(m4 == 2, na.rm = TRUE) * 100,
    .by = Observatory
  )
```

```{r tbl-rgph-comparison}
#| eval: !expr rgph_available
#| tbl-cap: "Comparaison OR 2025 vs. RGPH 2018 — Indicateurs démographiques (milieu rural)"

comparison <- or_hh_size |>
  left_join(rgph_hh_size, by = "Observatory") |>
  left_join(or_fem_cm, by = "Observatory") |>
  left_join(rgph_fem_cm, by = "Observatory") |>
  left_join(or_age_cm, by = "Observatory") |>
  left_join(rgph_age_cm, by = "Observatory") |>
  left_join(or_sex_ratio, by = "Observatory") |>
  left_join(rgph_sex_ratio, by = "Observatory")

comparison |>
  gt() |>
  cols_label(
    Observatory = "Observatoire",
    Moyenne_OR = "OR 2025",
    Moyenne_RGPH = "RGPH 2018",
    Pct_fem_CM_OR = "OR 2025",
    Pct_fem_CM_RGPH = "RGPH 2018",
    Age_CM_OR = "OR 2025",
    Age_CM_RGPH = "RGPH 2018",
    Pct_femmes_OR = "OR 2025",
    Pct_femmes_RGPH = "RGPH 2018"
  ) |>
  tab_spanner(label = "Taille moy. ménage",
              columns = c(Moyenne_OR, Moyenne_RGPH)) |>
  tab_spanner(label = "% femmes CM",
              columns = c(Pct_fem_CM_OR, Pct_fem_CM_RGPH)) |>
  tab_spanner(label = "Âge moyen CM",
              columns = c(Age_CM_OR, Age_CM_RGPH)) |>
  tab_spanner(label = "% femmes (ensemble)",
              columns = c(Pct_femmes_OR, Pct_femmes_RGPH)) |>
  fmt_number(columns = c(Moyenne_OR, Moyenne_RGPH, Age_CM_OR, Age_CM_RGPH),
             decimals = 1) |>
  fmt_number(columns = c(Pct_fem_CM_OR, Pct_fem_CM_RGPH,
                         Pct_femmes_OR, Pct_femmes_RGPH),
             decimals = 1, pattern = "{x} %") |>
  tab_source_note(source_note = md(
    "**Sources** : Enquête OR 2025 ; RGPH-3 2018 (INSTAT), échantillon 10 %.<br>
    RGPH filtré sur le milieu rural des communes couvertes par les observatoires."
  )) |>
  style_table()
```

```{r fig-rgph-age-pyramid}
#| eval: !expr rgph_available
#| fig-cap: "Pyramides des âges comparées : OR 2025 vs. RGPH 2018 (milieu rural)"
#| fig-width: 10
#| fig-height: 6

# Pyramide OR
or_pyramid <- res_m_a |>
  filter(!is.na(m5), !is.na(m4)) |>
  mutate(
    Tranche = cut(m5, breaks = c(seq(0, 80, 5), Inf),
                  right = FALSE,
                  labels = c(paste(seq(0, 75, 5), seq(4, 79, 5), sep = "-"), "80+")),
    Sexe = if_else(m4 == 1, "Homme", "Femme"),
    Source = "OR 2025"
  ) |>
  count(Observatory, Tranche, Sexe, Source) |>
  mutate(pct = n / sum(n) * 100, .by = c(Observatory, Source))

# Pyramide RGPH
rgph_pyramid <- rgph_res_or |>
  mutate(age = as.numeric(P08), sexe = as.numeric(P05)) |>
  filter(!is.na(age), !is.na(sexe)) |>
  mutate(
    Tranche = cut(age, breaks = c(seq(0, 80, 5), Inf),
                  right = FALSE,
                  labels = c(paste(seq(0, 75, 5), seq(4, 79, 5), sep = "-"), "80+")),
    Sexe = if_else(sexe == 1, "Homme", "Femme"),
    Source = "RGPH 2018"
  ) |>
  count(Observatory, Tranche, Sexe, Source) |>
  mutate(pct = n / sum(n) * 100, .by = c(Observatory, Source))

# Combinaison
pyramid_combined <- bind_rows(or_pyramid, rgph_pyramid) |>
  mutate(pct = if_else(Sexe == "Homme", -pct, pct))

ggplot(pyramid_combined, aes(x = Tranche, y = pct)) +
  # OR 2025 : barres pleines
  geom_col(
    data = \(d) filter(d, Source == "OR 2025"),
    aes(fill = Sexe), position = "identity", color = NA
  ) +
  # RGPH 2018 : contours seulement
  geom_col(
    data = \(d) filter(d, Source == "RGPH 2018"),
    aes(color = Sexe), position = "identity",
    fill = NA, linewidth = 0.6
  ) +
  coord_flip() +
  facet_wrap(~Observatory) +
  scale_fill_manual(values = c("Homme" = "#4E79A7", "Femme" = "#E15759"),
                    name = "OR 2025") +
  scale_color_manual(values = c("Homme" = "#2B5E8C", "Femme" = "#B8363A"),
                     name = "RGPH 2018") +
  labs(title = "Comparaison des pyramides des âges",
       x = NULL, y = "% de la population") +
  theme_minimal() +
  theme(plot.title = element_text(face = "bold"),
        strip.text = element_text(face = "bold"))
```

### Détail communal

Le tableau ci-dessous présente les caractéristiques démographiques des communes couvertes par les observatoires, d'après le RGPH-3 (échantillon 10 %, milieu rural uniquement) et l'enquête OR 2025. Seules les communes comprenant au moins un site enquêté sont affichées ; la commune d'Amparafaravola (site Ambatoharanana-Maritampona) ne figure pas dans les données rurales du RGPH.

```{r tbl-communes}
#| eval: !expr rgph_available
#| tbl-cap: "Caractéristiques démographiques par commune — OR 2025 vs. RGPH 2018 (milieu rural)"

codes_communes <- read.csv(
  "data/RGPH_2018_Madagascar/data/codes_communes_mg.csv"
)

# --- Correspondance site → commune (depuis le dénombrement nettoyé) ---
site_commune_map <- enum_all |>
  mutate(
    site_key = case_when(
      Observatory == "Alaotra" &
        Fokontany %in% c("Analamiranga", "Maritampona") ~
        "ambatoharanana-maritampona",
      TRUE ~ normalize_name(Fokontany)
    )
  ) |>
  filter(!is.na(Commune)) |>
  distinct(site_key, Commune, Observatory)

# --- Crosswalk commune OR → RGPH (gestion des casses et orthographes) ---
commune_xwalk_tbl <- tribble(
  ~Commune,            ~Commune_RGPH,
  "Ambohiboromanga",   "AMBOHIBOROMANGA",
  "Morarano Chrome",   "MORARANO CHROME",
  "Ilafy",             "ILAFY",
  "Feramanga Nord",    "FERAMANGE NORD",
  "Amparafaravola",    NA_character_,
  "Tsararano",         "TSARARANO",
  "Ankazomborona",     "ANKAZOMBORONA",
  "Antanimasaka",      "ANTANIMASAKA"
)

# --- RGPH stats par commune ---
commune_rgph <- rgph_res_or |>
  left_join(
    codes_communes |> rename(COMMUNES = CODECOM, Commune_RGPH = COMMUNEARRONDISSEMENT),
    by = "COMMUNES"
  ) |>
  summarise(
    Rés_RGPH = n(),
    Mén_RGPH = n_distinct(IDMEN),
    Taille_RGPH = round(n() / n_distinct(IDMEN), 1),
    Fem_RGPH = round(mean(as.numeric(P05) == 2, na.rm = TRUE) * 100, 1),
    Âge_RGPH = round(mean(as.numeric(P08), na.rm = TRUE), 1),
    .by = c(Observatory, COMMUNES, Commune_RGPH)
  ) |>
  arrange(Observatory, COMMUNES)

# --- OR stats par commune ---
or_commune_hh <- res_m_a |>
  count(j5, Observatory, name = "taille") |>
  left_join(
    res_deb |>
      mutate(
        j4_norm = normalize_name(j4),
        site_key = case_when(
          Observatory == "Marovoay" ~
            str_extract(j4_norm, str_c(mr_sites, collapse = "|")),
          Observatory == "Alaotra" ~
            al_j4_fkt$site_key[match(j4_norm, al_j4_fkt$j4_norm)]
        )
      ) |>
      select(j5, site_key),
    by = "j5"
  ) |>
  left_join(site_commune_map |> select(site_key, Commune), by = "site_key")

commune_or <- or_commune_hh |>
  filter(!is.na(Commune)) |>
  summarise(
    Mén_OR = n_distinct(j5),
    Taille_OR = round(mean(taille), 1),
    .by = c(Observatory, Commune)
  )

or_commune_indiv <- res_m_a |>
  left_join(
    res_deb |>
      mutate(
        j4_norm = normalize_name(j4),
        site_key = case_when(
          Observatory == "Marovoay" ~
            str_extract(j4_norm, str_c(mr_sites, collapse = "|")),
          Observatory == "Alaotra" ~
            al_j4_fkt$site_key[match(j4_norm, al_j4_fkt$j4_norm)]
        )
      ) |>
      select(j5, site_key),
    by = "j5"
  ) |>
  left_join(site_commune_map |> select(site_key, Commune), by = "site_key") |>
  filter(!is.na(Commune))

commune_or2 <- or_commune_indiv |>
  summarise(
    Rés_OR = n(),
    Fem_OR = round(mean(m4 == 2, na.rm = TRUE) * 100, 1),
    Âge_OR = round(mean(m5, na.rm = TRUE), 1),
    .by = c(Observatory, Commune)
  )

commune_or_full <- commune_or |>
  left_join(commune_or2, by = c("Observatory", "Commune")) |>
  left_join(commune_xwalk_tbl, by = "Commune")

# --- Tableau combiné via crosswalk ---
commune_stats <- commune_rgph |>
  full_join(
    commune_or_full,
    by = c("Observatory", "Commune_RGPH")
  ) |>
  mutate(Commune = coalesce(Commune, Commune_RGPH)) |>
  filter(!is.na(Commune_RGPH) | !is.na(Mén_OR))

commune_stats |>
  select(Observatory, Commune, Rés_RGPH, Mén_RGPH, Taille_RGPH, Fem_RGPH, Âge_RGPH,
         Rés_OR, Mén_OR, Taille_OR, Fem_OR, Âge_OR) |>
  gt(groupname_col = "Observatory") |>
  cols_label(
    Commune = "Commune",
    Rés_RGPH = "Rés.", Mén_RGPH = "Mén.", Taille_RGPH = "Taille",
    Fem_RGPH = "% fem.", Âge_RGPH = "Âge moy.",
    Rés_OR = "Rés.", Mén_OR = "Mén.", Taille_OR = "Taille",
    Fem_OR = "% fem.", Âge_OR = "Âge moy."
  ) |>
  tab_spanner(label = "RGPH 2018",
              columns = c(Rés_RGPH, Mén_RGPH, Taille_RGPH, Fem_RGPH, Âge_RGPH)) |>
  tab_spanner(label = "OR 2025",
              columns = c(Rés_OR, Mén_OR, Taille_OR, Fem_OR, Âge_OR)) |>
  fmt_number(columns = c(Fem_RGPH, Âge_RGPH, Fem_OR, Âge_OR), decimals = 1) |>
  sub_missing(missing_text = "—") |>
  tab_source_note(
    source_note = md("**Sources** : RGPH-3 2018 (échantillon 10 %, milieu rural) ; Enquête OR 2025.<br>
    Le site d'Ambatoharanana-Maritampona correspond à la commune d'Amparafaravola,<br>
    qui n'apparaît pas dans les données rurales du RGPH.")
  ) |>
  style_table()
```

```{r rgph_not_available}
#| eval: !expr '!rgph_available'
#| results: asis
knitr::asis_output("
::: {.callout-important}
## Données RGPH non disponibles

Les fichiers SPSS du RGPH 2018 n'ont pas été trouvés dans `data/RGPH_2018_Madagascar/data/`.
La comparaison n'a pas pu être effectuée.
:::
")
```

## Discussion méthodologique

### Poids de sondage de base

Le poids de base $w_i = N_h / n_h$ cale déjà l'effectif total de ménages par hameau sur le dénombrement. Pour les indicateurs calculés sur l'ensemble de l'observatoire, ces poids corrigent le biais dû aux taux de sondage inégaux entre hameaux. Si l'écart entre estimations pondérées et non pondérées est faible, le plan est approximativement auto-pondéré et la correction a un impact limité.

### Calage sur marges (calibration)

Au-delà des poids de base, un **calage sur marges** (*calibration*) permettrait d'ajuster les poids pour que la distribution pondérée de certaines variables auxiliaires (sexe, âge, taille du ménage) corresponde exactement à des totaux connus dans la population cible [@deville1992 ; @haziza2017].

Le terme **« marges »** désigne les **totaux marginaux** — c'est-à-dire les effectifs ou proportions connus d'une variable dans la population de référence. Par exemple, si le RGPH indique que 50,5 % de la population rurale des communes concernées est féminine, cette proportion constitue une « marge ». Caler sur les marges consiste à modifier les poids de sondage de sorte que les estimations pondérées reproduisent exactement ces totaux connus, tout en restant aussi proches que possible des poids de base initiaux.

Les sources de calage envisageables sont :

1. **Dénombrement 2025** : nombre total de ménages et de toits par hameau — déjà exploité par les poids de base.

2. **RGPH 2018** : si les données sont disponibles au niveau district, un calage sur la structure par sexe, âge ou taille du ménage corrigerait les biais de couverture. L'écart temporel (sept ans) constitue toutefois une limite importante : une population cible datée de 2018 ne reflète plus nécessairement la structure de 2025.

3. **Projections démographiques INSTAT** : des projections communales post-RGPH pourraient servir de marges actualisées, si elles sont rendues disponibles.

La méthode de @deville1992, implémentée dans `survey::calibrate()`, minimise la distance entre poids initiaux et poids finaux sous les contraintes de marges (calage linéaire, raking ou borné).

### Estimation pour petits domaines

L'effectif de l'échantillon (environ 500 ménages par observatoire) impose des limites à la finesse de la désagrégation. Les estimations par hameau ou par sous-groupe (sexe × activité × hameau) comportent des intervalles de confiance larges et des risques de non-représentativité [@rao2015].

Deux familles de méthodes permettent de produire des estimations fiables pour de petits domaines géographiques [@rao2015 ; @battese1988] :

- **Estimateurs de type EBLUP** (Battese-Harter-Fuller) : ils combinent l'information directe de l'échantillon avec un modèle auxiliaire de régression exploitant des covariables connues au niveau de l'ensemble de la population (par exemple issues du RGPH). L'idée est "d'emprunter de la force" aux domaines voisins ou aux relations statistiques observées sur l'ensemble des données.

- **Estimateurs de type Fay-Herriot** : variante adaptée lorsque seules les estimations directes agrégées par domaine (et non les micro-données) sont disponibles, couplées à des covariables auxiliaires au même niveau d'agrégation.

Dans le contexte des observatoires ruraux, une estimation pour petits domaines permettrait de produire des indicateurs au niveau des communes ou des fokontany en exploitant les structures apprises sur l'ensemble de l'échantillon et les marges du RGPH. Cette approche présuppose toutefois un modèle reliant correctement les variables d'intérêt aux covariables auxiliaires — hypothèse dont la validité est discutable en l'absence de mise à jour du recensement.

### Post-stratification

La **post-stratification** est une forme simplifiée de calage. Elle consiste à partitionner l'échantillon en strates définies *a posteriori* (par exemple selon le sexe ou la classe d'âge du chef de ménage), puis à repondérer chaque strate de sorte que sa contribution au total pondéré corresponde à la proportion connue dans la population [@sarndal2003, chap. 7]. Si les strates de post-stratification sont corrélées à la variable d'intérêt, la variance de l'estimateur est réduite.

Avec deux observatoires et quelques variables de stratification, le nombre de cellules de post-stratification reste modeste, ce qui rend la méthode applicable. Son intérêt dépend néanmoins de la qualité et de l'actualité des marges disponibles.

::: {.callout-tip}
## Recommandations

1. **Poids de base** : les statistiques descriptives de ce rapport ne sont pas pondérées, les taux de sondage étant relativement homogènes au sein de chaque observatoire. Une analyse de sensibilité systématique (comparaison pondéré / non pondéré) est recommandée pour les indicateurs publiés.

2. **Calage** : un calage sur la structure par sexe et âge du RGPH 2018, en retenant le milieu rural des districts concernés, améliorerait la représentativité externe. L'écart temporel (2018–2025) est une limite à garder à l'esprit.

3. **Estimation pour petits domaines** : si des analyses infra-observatoire (par commune, fokontany ou hameau) sont requises, une modélisation de type Battese-Harter-Fuller ou Fay-Herriot est préférable à une estimation directe, compte tenu des effectifs réduits.

4. **Prudence dans les comparaisons temporelles** : la rupture du panel (2015–2025) et le renouvellement complet de l'échantillon empêchent de distinguer les évolutions démographiques réelles des effets de composition de l'échantillon. Les analyses longitudinales doivent signaler cette limite.
:::


## Mise en œuvre des corrections

Cette section applique les trois méthodes discutées ci-dessus — post-stratification, calage sur marges et estimation pour petits domaines — aux données de l'enquête 2025, en utilisant le RGPH-3 comme source de marges et de covariables auxiliaires.

### Post-stratification par sexe du chef de ménage

La post-stratification repondère l'échantillon pour que la distribution du sexe du chef de ménage (CM) corresponde aux proportions observées dans le RGPH. Les marges utilisées sont les effectifs de CM masculins et féminins dans le milieu rural des communes couvertes par chaque observatoire.

```{r post-strat}
#| eval: !expr rgph_available
#| include: false

# --- Ajouter sexe et âge du CM aux données ménage ---
cm_info <- res_m_a |>
  filter(m6 == 1) |>
  select(j5, sexe_cm = m4, age_cm = m5) |>
  mutate(sexe_cm = as.integer(sexe_cm))

deb_w3 <- deb_w2 |>
  left_join(cm_info, by = "j5") |>
  mutate(
    sexe_cm = replace_na(sexe_cm, 1L),
    age_grp_cm = cut(age_cm, breaks = c(0, 30, 45, 60, Inf),
                     labels = c("<30", "30-44", "45-59", "60+"), right = FALSE),
    age_grp_cm = fct_na_value_to_level(age_grp_cm, level = "<30")
  )

# Design avec strates = site_key
design3 <- svydesign(ids = ~1, strata = ~site_key, weights = ~poids_base,
                     data = deb_w3, nest = TRUE)

# --- Marges RGPH : effectifs CM par sexe et observatoire ---
# (milieu rural, communes des OR uniquement)
rgph_cm_sex_pop <- rgph_res_or |>
  filter(as.numeric(P03) == 0) |>
  mutate(sexe_cm = as.integer(as.numeric(P05))) |>
  count(Observatory, sexe_cm, name = "Freq")

# Post-stratification par observatoire
des_al <- subset(design3, Observatory == "Alaotra")
des_mr <- subset(design3, Observatory == "Marovoay")

pop_al <- rgph_cm_sex_pop |>
  filter(Observatory == "Alaotra") |>
  select(sexe_cm, Freq) |>
  as.data.frame()

pop_mr <- rgph_cm_sex_pop |>
  filter(Observatory == "Marovoay") |>
  select(sexe_cm, Freq) |>
  as.data.frame()

ps_al <- postStratify(des_al, strata = ~sexe_cm, population = pop_al)
ps_mr <- postStratify(des_mr, strata = ~sexe_cm, population = pop_mr)
```

```{r tbl-post-strat}
#| eval: !expr rgph_available
#| tbl-cap: "Taille moyenne des ménages — comparaison des estimateurs"

# Pondéré simple
w_al <- svymean(~taille, des_al, na.rm = TRUE)
w_mr <- svymean(~taille, des_mr, na.rm = TRUE)

# Post-stratifié
ps_al_est <- svymean(~taille, ps_al, na.rm = TRUE)
ps_mr_est <- svymean(~taille, ps_mr, na.rm = TRUE)

tibble(
  Observatoire = c("Alaotra", "Marovoay"),
  `Moy. pondérée` = c(coef(w_al), coef(w_mr)),
  `ES pondérée` = c(SE(w_al), SE(w_mr)),
  `Moy. post-strat.` = c(coef(ps_al_est), coef(ps_mr_est)),
  `ES post-strat.` = c(SE(ps_al_est), SE(ps_mr_est))
) |>
  gt() |>
  fmt_number(decimals = 3) |>
  tab_spanner(label = "Pondération de base", columns = 2:3) |>
  tab_spanner(label = "Post-stratification (sexe CM)", columns = 4:5) |>
  tab_source_note(
    source_note = md("ES = erreur standard. Post-stratification sur le sexe du CM, marges RGPH-3 2018.")
  ) |>
  style_table()
```

La post-stratification modifie très légèrement les estimations ponctuelles et réduit marginalement l'erreur standard. L'impact limité s'explique par le fait que la proportion de femmes CM dans l'échantillon OR est déjà proche de celle du RGPH.

### Calage sur marges (calibration)

Le calage sur marges ajuste les poids de sondage de sorte que les marges pondérées de certaines variables auxiliaires reproduisent exactement les totaux connus dans la population [@deville1992]. Nous utilisons `survey::calibrate()` avec le sexe du CM comme variable de calage. La méthode de calage linéaire minimise la distance chi-deux entre les poids initiaux et les poids calés.

```{r calibration}
#| eval: !expr rgph_available
#| include: false

# Calage linéaire sur le sexe du CM
cal_al <- calibrate(des_al,
                    formula = ~factor(sexe_cm),
                    population = c(`(Intercept)` = sum(pop_al$Freq),
                                   `factor(sexe_cm)2` = pop_al$Freq[pop_al$sexe_cm == 2]))

cal_mr <- calibrate(des_mr,
                    formula = ~factor(sexe_cm),
                    population = c(`(Intercept)` = sum(pop_mr$Freq),
                                   `factor(sexe_cm)2` = pop_mr$Freq[pop_mr$sexe_cm == 2]))
```

```{r tbl-calibration}
#| eval: !expr rgph_available
#| tbl-cap: "Comparaison des estimateurs — pondération de base, post-stratification et calage"

cal_al_est <- svymean(~taille, cal_al, na.rm = TRUE)
cal_mr_est <- svymean(~taille, cal_mr, na.rm = TRUE)

tibble(
  Observatoire = c("Alaotra", "Marovoay"),
  `Moy. pondérée` = c(coef(w_al), coef(w_mr)),
  `ES pondérée` = c(SE(w_al), SE(w_mr)),
  `Moy. post-strat.` = c(coef(ps_al_est), coef(ps_mr_est)),
  `ES post-strat.` = c(SE(ps_al_est), SE(ps_mr_est)),
  `Moy. calée` = c(coef(cal_al_est), coef(cal_mr_est)),
  `ES calée` = c(SE(cal_al_est), SE(cal_mr_est))
) |>
  gt() |>
  fmt_number(decimals = 3) |>
  tab_spanner(label = "Pondération de base", columns = 2:3) |>
  tab_spanner(label = "Post-stratification", columns = 4:5) |>
  tab_spanner(label = "Calage (sexe CM)", columns = 6:7) |>
  tab_source_note(
    source_note = md("Post-stratification et calage sur le sexe du CM ; marges RGPH-3 2018.<br>
    Le calage linéaire (*raking*) et la post-stratification produisent ici des résultats identiques,<br>
    ce qui est attendu avec une seule variable de calage binaire [@deville1992].")
  ) |>
  style_table()
```

Avec une seule variable de calage binaire (sexe du CM), le calage linéaire et la post-stratification sont algébriquement équivalents. L'intérêt du calage apparaîtrait davantage avec plusieurs variables de calage simultanées (sexe × classe d'âge du CM, taille du ménage, etc.), ce qui permettrait de corriger des biais multidimensionnels.

### Estimation pour petits domaines : modèle de Fay-Herriot

Le modèle de Fay-Herriot [@fay1979] combine les estimations directes au niveau communal avec des covariables auxiliaires issues du RGPH. Il s'agit d'un modèle à effets aléatoires au niveau des domaines (aires) :

$$\hat{y}_i^{FH} = \gamma_i \hat{y}_i^{dir} + (1 - \gamma_i) \mathbf{x}_i' \hat{\boldsymbol{\beta}}$$

où $\gamma_i = \hat{\sigma}_v^2 / (\hat{\sigma}_v^2 + \hat{\psi}_i)$ est le facteur de retrait (*shrinkage*), $\hat{\sigma}_v^2$ la variance inter-domaines estimée et $\hat{\psi}_i$ la variance d'échantillonnage du domaine $i$.

```{r sae-fh}
#| eval: !expr rgph_available
#| include: false
library(sae)

# --- Données auxiliaires RGPH par commune ---
commune_xwalk <- tribble(
  ~Commune_OR,          ~Commune_RGPH,
  "Amparafaravola",     NA_character_,
  "Morarano Chrome",    "MORARANO CHROME",
  "Ilafy",              "ILAFY",
  "Feramanga Nord",     "FERAMANGE NORD",
  "Ambohiboromanga",    "AMBOHIBOROMANGA",
  "Antanimasaka",       "ANTANIMASAKA",
  "Ankazomborona",      "ANKAZOMBORONA",
  "Tsararano",          "TSARARANO"
)

# Correspondance site → commune (réutilise celle du chunk tbl-communes)
# site_commune_map est déjà défini plus haut

# Estimations directes par commune (OR)
or_hh_by_site <- deb_w3 |>
  left_join(site_commune_map |> dplyr::select(site_key, Commune), by = "site_key") |>
  filter(!is.na(Commune))

or_commune_direct <- or_hh_by_site |>
  summarise(
    y_dir = mean(taille, na.rm = TRUE),
    var_dir = var(taille, na.rm = TRUE) / n(),
    n_obs = n(),
    .by = c(Observatory, Commune)
  )

# Covariables RGPH par commune
rgph_commune_aux <- rgph_res_or |>
  left_join(
    codes_communes |> rename(COMMUNES = CODECOM, Commune_RGPH = COMMUNEARRONDISSEMENT),
    by = "COMMUNES"
  ) |>
  filter(!is.na(Commune_RGPH)) |>
  summarise(
    x_taille = n() / n_distinct(IDMEN),
    x_pct_fem_cm = mean(as.numeric(P05[as.numeric(P03) == 0]) == 2, na.rm = TRUE) * 100,
    .by = c(Observatory, Commune_RGPH)
  )

# Fusion
fh_data <- or_commune_direct |>
  left_join(commune_xwalk, by = c("Commune" = "Commune_OR")) |>
  left_join(rgph_commune_aux, by = c("Observatory", "Commune_RGPH")) |>
  filter(!is.na(x_taille))  # exclure Amparafaravola (urbain)

# Fay-Herriot REML
fh_y <- fh_data$y_dir
fh_x <- fh_data$x_taille
fh_var <- fh_data$var_dir

fh_result <- mseFH(
  formula = fh_y ~ fh_x,
  vardir = fh_var,
  method = "REML"
)
```

```{r tbl-fay-herriot}
#| eval: !expr rgph_available
#| tbl-cap: "Estimation de la taille moyenne des ménages par commune — estimateur direct vs. Fay-Herriot"

fh_table <- fh_data |>
  mutate(
    FH_EBLUP = round(as.numeric(fh_result$est$eblup), 2),
    SE_direct = round(sqrt(var_dir), 3),
    SE_FH = round(sqrt(fh_result$mse), 3),
    y_dir = round(y_dir, 2),
    x_taille = round(x_taille, 2)
  )

fh_table |>
  dplyr::select(Observatory, Commune, n_obs, y_dir, SE_direct, x_taille, FH_EBLUP, SE_FH) |>
  gt(groupname_col = "Observatory") |>
  cols_label(
    Commune = "Commune",
    n_obs = "n (OR)",
    y_dir = "Directe",
    SE_direct = "ES dir.",
    x_taille = "RGPH",
    FH_EBLUP = "FH-EBLUP",
    SE_FH = "ES FH"
  ) |>
  tab_spanner(label = "Taille moy. ménage", columns = c(y_dir, SE_direct)) |>
  tab_spanner(label = "Covariable", columns = x_taille) |>
  tab_spanner(label = "Fay-Herriot", columns = c(FH_EBLUP, SE_FH)) |>
  tab_source_note(
    source_note = md("Modèle de Fay-Herriot (REML) ; covariable : taille moyenne des ménages RGPH-3 2018.<br>
    Amparafaravola (entièrement urbaine dans le RGPH) est exclue.")
  ) |>
  style_table()
```

::: {.callout-note}
## Interprétation du modèle de Fay-Herriot

Le modèle de Fay-Herriot estimé a une variance inter-domaines $\hat{\sigma}_v^2 = 0$, ce qui signifie que toute la variabilité entre communes est expliquée par la covariable (taille moyenne des ménages RGPH). Le modèle se réduit alors à un **estimateur synthétique** pur : les estimations FH-EBLUP sont entièrement tirées de la régression, sans composante aléatoire spécifique au domaine.

Ce résultat n'est pas surprenant : avec seulement 7 communes, le nombre de domaines est insuffisant pour estimer une variance inter-domaines de manière fiable. L'intérêt pratique du modèle de Fay-Herriot apparaîtrait avec un nombre plus élevé de petits domaines, par exemple en étendant l'analyse à l'ensemble des communes des districts concernés (en utilisant des covariables auxiliaires pour les communes non enquêtées).
:::

### Sources de données auxiliaires pour les estimations avancées

Les méthodes de calage et d'estimation pour petits domaines reposent sur des **covariables auxiliaires** connues au niveau de la population ou des domaines. Au-delà du RGPH-3, plusieurs sources de données géospatiales ouvertes pourraient enrichir les modèles :

| Source | Résolution | Variable | Pertinence |
|--------|-----------|----------|------------|
| [GHS Population Grid](https://ghsl.jrc.ec.europa.eu/) | 100 m | Densité de population | Proxy de l'urbanisation |
| [Meta Data for Good](https://dataforgood.facebook.com/) | 30 m | Densité de population | Mise à jour récente |
| [ESA WorldCover](https://esa-worldcover.org/) | 10 m | Occupation du sol | Part de surface cultivée |
| [VIIRS Nighttime Lights](https://eogdata.mines.edu/products/vnl/) | 500 m | Luminosité nocturne | Proxy de l'activité économique |
| [CHELSA Climate](https://chelsa-climate.org/) | 1 km | Précipitations, température | Potentiel agricole |
| [SoilGrids](https://soilgrids.org/) | 250 m | Propriétés des sols | Fertilité agricole |
| [MODIS NDVI](https://lpdaac.usgs.gov/) | 250 m | Indice de végétation | Activité végétale saisonnière |
| [Accessibility Map](https://malariaatlas.org/) | 1 km | Temps de trajet | Enclavement |
: Sources de données auxiliaires potentielles pour l'estimation sur petits domaines {#tbl-aux-data}

Ces données sont accessibles via les catalogues [OpenLandMap](https://docs.openlandmap.org/012-compendium.html) et [OpenStreetMap](https://www.openstreetmap.org/). Leur extraction pour les communes des observatoires (par agrégation zonale des rasters) permettrait de construire des covariables au niveau communal ou infra-communal, utilisables dans les modèles de Fay-Herriot ou de Battese-Harter-Fuller.

L'intégration de ces sources constitue une piste d'amélioration pour de futures analyses, en particulier si l'objectif est de produire des estimations pour l'ensemble des communes d'un district à partir de l'échantillon des observatoires.


## Dérive du panel et recalibration historique

### Structure historique du panel (1995–2015)

Les observatoires ruraux de Marovoay et d'Alaotra ont fonctionné en panel : les mêmes ménages ont été ré-enquêtés chaque année, avec un remplacement progressif des ménages défaillants. Marovoay a été suivi de 1995 à 2014 (sauf 2009 et 2015) ; Alaotra de 1999 à 2014. Après dix ans d'interruption, l'enquête de 2025 a procédé à un **renouvellement complet** de l'échantillon sur la base d'un nouveau dénombrement.

```{r hist-panel}
#| include: false

select <- dplyr::select  # sae charge MASS qui masque dplyr::select

# Charger les données historiques (res_deb et res_m_a) pour les années disponibles
hist_years <- as.character(c(1999:2008, 2010:2014))

hist_cm <- map_dfr(hist_years, \(y) {
  deb_y <- read_dta(file.path("data/ROS_MDG_microdata", y, "res_deb.dta")) |>
    mutate(j0 = as.character(j0), j5 = as.character(j5)) |>
    filter(j0 %in% c("3", "21")) |>
    distinct(j5, j0)

  ma_y <- read_dta(file.path("data/ROS_MDG_microdata", y, "res_m_a.dta")) |>
    filter(m6 == 1) |>
    mutate(j5 = as.character(j5)) |>
    distinct(j5, .keep_all = TRUE) |>
    select(j5, m4, m5)

  deb_y |>
    left_join(ma_y, by = "j5") |>
    mutate(
      Observatory = if_else(j0 == "21", "Alaotra", "Marovoay"),
      year = as.integer(y)
    )
})

# Ajouter Marovoay seul pour 1995–1998
hist_mr_early <- map_dfr(as.character(1995:1998), \(y) {
  deb_y <- read_dta(file.path("data/ROS_MDG_microdata", y, "res_deb.dta")) |>
    mutate(j0 = as.character(j0), j5 = as.character(j5)) |>
    filter(j0 == "3") |>
    distinct(j5, j0)

  has_ma <- file.exists(file.path("data/ROS_MDG_microdata", y, "res_m_a.dta"))
  if (!has_ma) return(deb_y |> mutate(m4 = NA_real_, m5 = NA_real_,
                                       Observatory = "Marovoay", year = as.integer(y)))

  ma_y <- read_dta(file.path("data/ROS_MDG_microdata", y, "res_m_a.dta")) |>
    filter(m6 == 1) |>
    mutate(j5 = as.character(j5)) |>
    distinct(j5, .keep_all = TRUE) |>
    select(j5, m4, m5)

  deb_y |>
    left_join(ma_y, by = "j5") |>
    mutate(Observatory = "Marovoay", year = as.integer(y))
})

# 2025
hist_2025 <- res_deb |>
  filter(Observatory %in% c("Alaotra", "Marovoay")) |>
  mutate(j5 = as.character(j5)) |>
  distinct(j5, Observatory) |>
  left_join(
    res_m_a |> filter(m6 == 1) |>
      mutate(j5 = as.character(j5)) |>
      distinct(j5, .keep_all = TRUE) |> select(j5, m4, m5),
    by = "j5"
  ) |>
  mutate(j0 = NA_character_, year = 2025L)

hist_all <- bind_rows(hist_mr_early, hist_cm, hist_2025)

# Résumé annuel
hist_summary <- hist_all |>
  summarise(
    n_hh = n(),
    age_moy_cm = mean(m5, na.rm = TRUE),
    pct_fem_cm = mean(m4 == 2, na.rm = TRUE) * 100,
    .by = c(Observatory, year)
  ) |>
  arrange(Observatory, year)
```

```{r tbl-hist-panel}
#| tbl-cap: "Effectifs et caractéristiques des CM par année et observatoire"

hist_summary |>
  mutate(
    age_moy_cm = round(age_moy_cm, 1),
    pct_fem_cm = round(pct_fem_cm, 1)
  ) |>
  pivot_wider(
    names_from = Observatory,
    values_from = c(n_hh, age_moy_cm, pct_fem_cm),
    names_glue = "{Observatory}_{.value}"
  ) |>
  rename(Année = year) |>
  gt() |>
  cols_label(
    Alaotra_n_hh = "n", Alaotra_age_moy_cm = "Âge CM", Alaotra_pct_fem_cm = "% fem. CM",
    Marovoay_n_hh = "n", Marovoay_age_moy_cm = "Âge CM", Marovoay_pct_fem_cm = "% fem. CM"
  ) |>
  tab_spanner(label = "Alaotra", columns = starts_with("Alaotra")) |>
  tab_spanner(label = "Marovoay", columns = starts_with("Marovoay")) |>
  fmt_number(columns = ends_with("age_moy_cm"), decimals = 1) |>
  fmt_number(columns = ends_with("pct_fem_cm"), decimals = 1, pattern = "{x} %") |>
  sub_missing(missing_text = "—") |>
  tab_source_note(
    source_note = md("**Source** : Microdonnées ROS 1995–2014, Enquête OR 2025.<br>
    Alaotra n'a pas été enquêté avant 1999. 2005 Marovoay : échantillon réduit (273 ménages).<br>
    2025 : renouvellement complet de l'échantillon après 10 ans d'interruption.")
  ) |>
  style_table()
```

### Dérive du panel : vieillissement des chefs de ménage

Un panel de ménages vieillit mécaniquement : si les mêmes ménages sont suivis année après année, l'âge moyen du chef de ménage augmente. Ce **vieillissement structurel** rend l'échantillon progressivement moins représentatif de la population, où de nouveaux ménages (plus jeunes) se forment continuellement.

```{r fig-panel-drift}
#| fig-cap: "Évolution de l'âge moyen du chef de ménage (1995–2025)"
#| fig-width: 9
#| fig-height: 5

hist_summary |>
  filter(!is.na(age_moy_cm)) |>
  ggplot(aes(x = year, y = age_moy_cm, color = Observatory)) +
  geom_line(linewidth = 0.8) +
  geom_point(size = 2) +
  # Rupture 2014-2025
  geom_segment(
    data = hist_summary |>
      filter(year %in% c(2014, 2025)) |>
      arrange(Observatory, year) |>
      reframe(
        x = year[1], xend = year[2],
        y = age_moy_cm[1], yend = age_moy_cm[2],
        .by = Observatory
      ),
    aes(x = x, xend = xend, y = y, yend = yend, color = Observatory),
    linetype = "dashed", linewidth = 0.5, show.legend = FALSE
  ) +
  annotate("rect", xmin = 2014.5, xmax = 2024.5, ymin = -Inf, ymax = Inf,
           fill = "grey90", alpha = 0.5) +
  annotate("text", x = 2019.5, y = 50, label = "Interruption\n(2015–2024)",
           size = 3, color = "grey50") +
  scale_x_continuous(breaks = c(seq(1995, 2015, 5), 2025)) +
  labs(x = "Année", y = "Âge moyen du CM",
       title = "Dérive du panel : vieillissement des chefs de ménage",
       color = "Observatoire") +
  theme_minimal() +
  theme(plot.title = element_text(face = "bold"),
        legend.position = "bottom")
```

La @fig-panel-drift montre que l'âge moyen du chef de ménage a augmenté d'environ 3 ans entre 1999 et 2014, passant de ~45 à ~48 ans pour les deux observatoires. Le renouvellement de 2025 ramène l'âge moyen autour de 45–46 ans, plus proche de la structure de la population.

Le vieillissement du panel a plusieurs conséquences :

1. **Biais de composition** : les ménages âgés sont surreprésentés par rapport à la population réelle, qui comprend aussi de jeunes ménages formés depuis le début du suivi.

2. **Attrition sélective** : les ménages qui disparaissent du panel (migration, décès, refus) ne sont pas aléatoires — les ménages les plus mobiles (souvent les plus jeunes) sortent plus vite, accentuant le biais vers les âges élevés.

3. **Comparaisons temporelles** : une partie des évolutions observées dans les indicateurs entre 1999 et 2014 reflète le vieillissement de la cohorte, et non des changements réels dans la population.

### Cadre de recalibration historique

Pour corriger rétrospectivement les biais du panel, une **post-stratification annuelle** sur les marges démographiques connues est envisageable :

1. **Marges cibles** : la distribution par sexe (et éventuellement classe d'âge) des chefs de ménage dans la population de référence.

2. **Source des marges** : le RGPH-3 (2018) fournit les marges les plus fiables. Pour les années antérieures à 2018, ces marges peuvent être utilisées avec une interpolation linéaire entre le RGPH-2 (1993) et le RGPH-3 (2018), ou directement avec les marges 2018 en acceptant un biais temporel.

3. **Méthode** : pour chaque année $t$, on calcule des poids de post-stratification $w_{it}$ tels que la distribution pondérée du sexe du CM dans l'échantillon corresponde aux marges de la population. Les poids de base (issus du dénombrement, quand il est disponible) sont ajustés par le facteur de calage.

4. **Données de dénombrement historiques** : les dénombrements de 2007–2008 sont documentés dans un fichier PDF scanné (`Dénombrements Alaotra 2007-2008 et Marovoay 2008.pdf`). La numérisation de ces données permettrait de calculer des poids de base historiques pour ces années. Pour les autres années, seule la post-stratification sur les marges RGPH est applicable.

::: {.callout-warning}
## Limites de la recalibration historique

- **Absence de dénombrement** : pour la plupart des années (hors 2007–2008 et 2025), aucune donnée de dénombrement n'est disponible. Les poids de base ne peuvent pas être calculés ; seule la post-stratification sur des marges externes est possible.

- **Temporalité des marges** : les marges du RGPH-3 (2018) ne reflètent pas nécessairement la structure de la population en 1995 ou en 2005. L'utilisation de marges datées introduit un biais dont l'ampleur dépend de la vitesse des changements démographiques.

- **Stabilité des sites** : la correspondance entre les hameaux enquêtés et les sites peut varier légèrement d'une année à l'autre (cf. la variabilité des noms de hameaux dans les données historiques). Un nettoyage préalable des identifiants géographiques est nécessaire.

- **2005 Marovoay** : l'échantillon de Marovoay en 2005 ne comprend que 273 ménages (environ la moitié de l'effectif habituel), avec un profil démographique atypique. Cette année nécessite un traitement particulier.
:::

