---
output: html_document
editor_options: 
  chunk_output_type: console
---

# Représentativité et pondération {#sec-representativite}

::: {.callout-warning}
## Travail de vérification en cours
Les résultats présentés ci-dessous sont provisoires et pourront être ajustés ou enrichis par les informations supplémentaires recueillies lors des restitutions locales.
:::

Ce chapitre évalue la représentativité de l'échantillon 2025 des observatoires ruraux et propose des stratégies de pondération pour corriger les biais d'échantillonnage. La démarche suit une progression logique en quatre étapes :

1. **Plan de sondage et poids de base** — caractériser le dispositif d'échantillonnage et calculer les poids initiaux.
2. **Évaluation de la représentativité** — confronter l'échantillon au RGPH-3 (2018) sur un ensemble élargi d'indicateurs.
3. **Méthodes de correction** — appliquer successivement post-stratification, calage et estimation pour petits domaines afin de corriger les biais identifiés.
4. **Perspective historique** — examiner la dérive du panel (1995–2015) et le cadre de recalibration.

L'analyse repose sur la théorie de l'échantillonnage assistée par modèle [@sarndal2003] et sur les méthodes de calibration [@deville1992]. Les calculs sont réalisés avec le package `survey` pour R [@lumley2010 ; @lumley2004].

```{r setup_repr}
#| include: false
library(tidyverse)
library(haven)
library(labelled)
library(gt)
library(readxl)
library(survey)

source("utils/helpers_report.R")
source("utils/sites.R")

# Traitement des strates singleton (hameaux avec un seul ménage enquêté)
options(survey.lonely.psu = "adjust")
```

## Plan de sondage et poids de base

Les observatoires ruraux reposent sur un plan de sondage à deux degrés dans lequel les hameaux constituent les unités primaires de sondage (UPS) et les ménages les unités secondaires. Au sein de chaque UPS, un tirage systématique est opéré à partir de la liste de dénombrement.

### Structure de l'échantillon

Les observatoires ruraux reposent sur un plan de sondage à deux degrés dans lequel les hameaux constituent les unités primaires de sondage (UPS) et les ménages les unités secondaires. Au sein de chaque UPS, un tirage systématique est opéré à partir de la liste de dénombrement.

En 2025, après dix ans d'interruption, l'échantillon a été reconstitué via un nouveau dénombrement exhaustif suivi d'un tirage de ménages. Une partie des ménages tirés sont d'anciens ménages du panel, tandis que d'autres sont entièrement nouveaux. Les probabilités d'inclusion varient donc d'un hameau à l'autre, ce qui impose l'utilisation de pondérations pour obtenir des estimations non biaisées [@kish1965 ; @lohr2022].

```{r load_data}
#| include: false
res_deb <- read_dta("data/ROS_MDG_microdata/2025/res_deb.dta") |>
  mutate(
    j0 = as.character(j0),
    Observatory = case_when(
      j0 == "3"  ~ "Marovoay",
      j0 == "21" ~ "Alaotra",
      TRUE       ~ j0
    )
  )

res_deb <- res_deb |> filter_for_profile()

res_m_a <- read_dta("data/ROS_MDG_microdata/2025/res_m_a.dta") |>
  left_join(res_deb |> select(j5, j0, Observatory), by = "j5")

# Dénombrement
al_raw <- read_excel("data/Synthèse Dénombrement OR 2025_clean.xlsx",
                     sheet = "ALAOTRA ")
mr_raw <- read_excel("data/Synthèse Dénombrement OR 2025_clean.xlsx",
                     sheet = "MAROVOAY ")

clean_enum <- function(df, obs_name) {
  df |>
    fill(Commune, Fokontany, .direction = "down") |>
    filter(!is.na(`Nbr toit D`)) |>
    mutate(
      `Nbr Mén E` = suppressWarnings(as.numeric(`Nbr Mén E`)),
      Observatory = obs_name
    )
}

enum_all <- bind_rows(
  clean_enum(al_raw, "Alaotra"),
  clean_enum(mr_raw, "Marovoay")
)
```

### Taux de sondage par site

Le taux de sondage varie d'un site (fokontany) à l'autre. Pour chaque ménage, le poids de base (ou poids de design) est l'inverse du taux de sondage de son site :

$$w_i = \frac{N_s}{n_s}$$

où $N_s$ est le nombre de ménages dénombrés dans le site $s$ et $n_s$ le nombre de ménages enquêtés [@kish1965]. L'appariement entre la liste de dénombrement et les données d'enquête se fait au niveau du fokontany : pour Marovoay, le préfixe du site est extrait du nom composé du hameau ; pour Alaotra, une table de correspondance relie chaque hameau d'enquête à son fokontany de rattachement. Les fokontany d'Analamiranga et de Maritampona, situés dans la commune d'Amparafaravola, sont traités comme un seul site (« Ambatoharanana-Maritampona ») car ils ont été couverts par la même équipe d'enquêteurs.

Le taux de sondage (proportion de ménages enquêtés par rapport au nombre total de ménages recensés dans le hameau) varie fortement :

:::: {.content-hidden when-profile="marovoay"}
::: obs-alaotra
**Alaotra :** Il va de 8.1 % à Ambohidrony (poids de base élevé de 12.3) jusqu'à 32.7 % à Ambatoharanana-Maritampona (poids faible de 3.1). 
:::
::::

:::: {.content-hidden when-profile="alaotra"}
::: obs-marovoay
**Marovoay :** Les taux sont plus homogènes, tournant autour de 20 % (de 18.3 % à Maroala à 22.9 % à Madiromiongana).
:::
::::

La table @tbl-sampling-rates montre que certains sites de l'Alaotra nécessitent une pondération plus forte pour ne pas être sous-représentés dans les moyennes globales. 

```{r tbl-sampling-rates}
#| tbl-cap: "Taux de sondage par site (fokontany)"

# Clé normalisée pour l'appariement
normalize_name <- function(x) {
  x |>
    str_to_lower() |>
    stringi::stri_trans_general("Latin-ASCII") |>
    str_squish()
}

# --- Marovoay : agrégation par site (Fokontany) ---
mr_sites <- c("ampijoroa", "bepako", "madiromiongana", "maroala")

denom_mr <- enum_all |>
  filter(Observatory == "Marovoay") |>
  summarise(n_denombrés = sum(`Nbr ménage D`, na.rm = TRUE), .by = Fokontany) |>
  mutate(site_key = normalize_name(Fokontany)) |>
  rename(Site = Fokontany)

enquetes_mr <- res_deb |>
  filter(Observatory == "Marovoay") |>
  mutate(site_key = str_extract(normalize_name(j4),
                                str_c(mr_sites, collapse = "|"))) |>
  count(site_key, name = "n_enquetes")

sampling_mr <- denom_mr |>
  left_join(enquetes_mr, by = "site_key") |>
  mutate(n_enquetes = replace_na(n_enquetes, 0), Observatory = "Marovoay") |>
  select(Observatory, Site, site_key, n_denombrés, n_enquetes)

# --- Alaotra : correspondance j4 (hameau) → Fokontany ---
# Maritampona et Analamiranga = même site (mêmes enquêteurs, commune Amparafaravola)
al_j4_fkt <- tribble(
  ~j4_norm,             ~site_key,
  "ambatoharanana",     "ambatoharanana-maritampona",
  "ambatomanga",        "ambatomanga",
  "ambodivoara",        "ambatoharanana-maritampona",
  "ambohidrony",        "ambohidrony",
  "analamiranga",       "ambatoharanana-maritampona",
  "avaradrano",         "avaradrano",
  "feramanga atsimo",   "feramanga atsimo",
  "mangabe",            "mangabe"
)

denom_al <- enum_all |>
  filter(Observatory == "Alaotra") |>
  mutate(
    site_key = case_when(
      Fokontany %in% c("Analamiranga", "Maritampona") ~
        "ambatoharanana-maritampona",
      TRUE ~ normalize_name(Fokontany)
    ),
    Site = case_when(
      Fokontany %in% c("Analamiranga", "Maritampona") ~
        "Ambatoharanana-Maritampona",
      TRUE ~ Fokontany
    )
  ) |>
  summarise(
    n_denombrés = sum(`Nbr ménage D`, na.rm = TRUE),
    .by = c(Site, site_key)
  )

enquetes_al <- res_deb |>
  filter(Observatory == "Alaotra") |>
  mutate(j4_norm = normalize_name(j4)) |>
  left_join(al_j4_fkt, by = "j4_norm") |>
  count(site_key, name = "n_enquetes")

sampling_al <- denom_al |>
  left_join(enquetes_al, by = "site_key") |>
  mutate(n_enquetes = replace_na(n_enquetes, 0), Observatory = "Alaotra") |>
  select(Observatory, Site, site_key, n_denombrés, n_enquetes)

# --- Tableau combiné ---
sampling <- bind_rows(sampling_al, sampling_mr) |>
  mutate(
    taux_sondage = ifelse(n_denombrés > 0,
                          round(n_enquetes / n_denombrés * 100, 1), NA_real_),
    poids_base = ifelse(n_enquetes > 0, n_denombrés / n_enquetes, NA_real_)
  )

sampling |>
  select(Observatory, Site, n_denombrés, n_enquetes, taux_sondage, poids_base) |>
  arrange(Observatory, Site) |>
  obs_gt() |>
  cols_label(
    Site = "Site (Fokontany)",
    n_denombrés = "Ménages dénombrés",
    n_enquetes = "Ménages enquêtés",
    taux_sondage = "Taux de sondage (%)",
    poids_base = "Poids de base"
  ) |>
  fmt_number(columns = c(taux_sondage, poids_base), decimals = 1) |>
  tab_source_note(
    source_note = md("**Source** : Synthèse Dénombrement OR 2025 & Enquête 2025")
  ) |>
  style_table()
```

:::: {.content-hidden when-profile="marovoay"}
::: obs-alaotra
A Alaotra, le taux de sondage le plus élevé est enregistré à Ambatoharanana-Maritampôna avec environ 33 %. Le site d’Avaradrano suit avec près de 26 %. Les autres sites présentent des niveaux plus faibles, notamment Mangabe avec environ 18 %, Feramanga Atsimo avec près de 16 %, puis Ambatomanga et Ambohidrony avec des taux inférieurs à 10 %.
:::
::::

:::: {.content-hidden when-profile="alaotra"}
::: obs-marovoay
A Marovoay, les taux de sondage apparaissent relativement équilibrés entre les différents sites. Madiromiongana présente le niveau le plus élevé avec environ 22 %, suivi de Bepako avec près de 21 %. Ampijoroa et Maraola affichent également des valeurs proches, autour de 20 % et 18 %, traduisant une répartition assez homogène des sondages entre les sites de l’observatoire.
:::
::::

```{r fig-sampling-rates}
#| fig-cap: "Distribution des taux de sondage par site et observatoire"
#| fig-height: !expr fig_h("fig-sampling-rates")

sampling |>
  filter(!is.na(taux_sondage)) |>
  make_bar_obs(
    x = Site,
    y = taux_sondage,
    title = "Taux de sondage par site",
    y_label = "Taux de sondage (%)",
    show_pct = FALSE
  )
```

### Estimations pondérées vs. non pondérées

Nous construisons un objet `svydesign` en spécifiant les sites (fokontany) comme strates. Dans la mesure où les sites sont exhaustivement couverts (il ne s'agit pas d'un tirage d'UPS parmi un ensemble plus large), chaque fokontany est traité comme une strate avec un tirage à un seul degré.

L'écart entre les estimations pondérées et non pondérées indique dans quelle mesure les taux de sondage inégaux affectent les statistiques descriptives. Un écart faible suggère un plan approximativement auto-pondéré ; un écart important justifie l'usage systématique des poids.

Pour les deux observatoires, l'écart est quasi nul. Le plan de sondage est alors « auto-pondéré » : les résultats bruts présentés dans les chapitres précédents sont très proches de la réalité statistique corrigée. 

:::: {.content-hidden when-profile="marovoay"}
::: obs-alaotra
**Alaotra :** 3.90 (non pondéré) vs 3.90 (pondéré). 
:::
::::

:::: {.content-hidden when-profile="alaotra"}
::: obs-marovoay
**Marovoay :** 4.43 (non pondéré) vs 4.45 (pondéré). 
:::
::::

```{r svydesign}
#| include: false

# Rattacher les poids aux données ménages
# Marovoay : clé = préfixe du site, Alaotra : clé = Fokontany via correspondance
deb_w <- res_deb |>
  mutate(
    j4_norm = normalize_name(j4),
    site_key = case_when(
      Observatory == "Marovoay" ~
        str_extract(j4_norm, str_c(mr_sites, collapse = "|")),
      Observatory == "Alaotra" ~
        al_j4_fkt$site_key[match(j4_norm, al_j4_fkt$j4_norm)]
    )
  ) |>
  left_join(
    sampling |> select(Observatory, site_key, poids_base),
    by = c("Observatory", "site_key")
  ) |>
  mutate(poids_base = replace_na(poids_base, 1))

# Objet svydesign — strates = sites (fokontany), pas hameaux
design_or <- svydesign(
  ids = ~1,
  strata = ~site_key,
  weights = ~poids_base,
  data = deb_w,
  nest = TRUE
)
```

```{r tbl-weighted-hh-size}
#| tbl-cap: "Taille moyenne des ménages : estimation non pondérée vs. pondérée"

# Taille du ménage
hh_size <- res_m_a |>
  count(j0, j5, Observatory, name = "taille")

deb_w2 <- deb_w |>
  left_join(hh_size |> select(j0, j5, taille), by = c("j0", "j5"))

design_or2 <- svydesign(
  ids = ~1,
  strata = ~site_key,
  weights = ~poids_base,
  data = deb_w2,
  nest = TRUE
)

# Non pondéré
np <- deb_w2 |>
  summarise(
    Moyenne = mean(taille, na.rm = TRUE),
    ET = sd(taille, na.rm = TRUE),
    .by = Observatory
  ) |>
  mutate(Type = "Non pondéré")

# Pondéré
pond_al <- svymean(~taille,
                   subset(design_or2, Observatory == "Alaotra"),
                   na.rm = TRUE)
pond_mr <- svymean(~taille,
                   subset(design_or2, Observatory == "Marovoay"),
                   na.rm = TRUE)

p <- tibble(
  Observatory = c("Alaotra", "Marovoay"),
  Moyenne = c(coef(pond_al), coef(pond_mr)),
  ET = c(SE(pond_al), SE(pond_mr)),
  Type = "Pondéré"
)

bind_rows(np, p) |>
  pivot_wider(names_from = Type, values_from = c(Moyenne, ET),
              names_glue = "{Type}_{.value}") |>
  gt() |>
  cols_label(
    Observatory = "Observatoire",
    `Non pondéré_Moyenne` = "Moyenne",
    `Non pondéré_ET` = "ET / ES",
    `Pondéré_Moyenne` = "Moyenne",
    `Pondéré_ET` = "ET / ES"
  ) |>
  tab_spanner(label = "Non pondéré", columns = starts_with("Non")) |>
  tab_spanner(label = "Pondéré", columns = starts_with("Pond")) |>
  fmt_number(decimals = 2) |>
  tab_source_note(
    source_note = md("ET = écart-type (non pondéré) ; ES = erreur standard (pondéré)")
  ) |>
  style_table()
```

## Évaluation de la représentativité

Pour évaluer la représentativité externe de l'échantillon, nous le confrontons aux données du 3^e^ Recensement Général de la Population et de l'Habitation (RGPH-3) de 2018 [@instat2020rgph]. Le RGPH-3 fournit un échantillon de 10 % des ménages et résidents au niveau national. Nous comparons sur un ensemble élargi d'indicateurs — démographie, scolarisation, alphabétisation, situation matrimoniale et habitat — afin d'identifier d'éventuels biais de couverture de l'échantillon OR.

::: {.callout-note}
## Périmètre et limites de la comparaison

Trois réserves sont nécessaires :

1. **Écart temporel** : sept années séparent le RGPH (2018) de l'enquête (2025). Les structures démographiques ont pu évoluer, notamment du fait des migrations, de la transition démographique et des chocs climatiques récurrents.

2. **Maille géographique** : le RGPH-3 ne descend pas au niveau du fokontany. Nous comparons au niveau des **communes** couvertes par les observatoires (4 communes pour Alaotra, 3 pour Marovoay), en ne retenant que le **milieu rural** (`MILIEU = 2`). Les observatoires couvrent des hameaux spécifiques au sein de ces communes ; les profils démographiques de l'ensemble de la commune peuvent différer de ceux des sites enquêtés.

3. **Nature de la source** : le RGPH est un recensement de droit (population résidente habituelle) alors que l'enquête OR interroge les ménages présents au moment de l'enquête.

Ces comparaisons doivent donc être lues comme des **ordres de grandeur**, non comme des tests formels de représentativité.
:::

```{r load_rgph}
#| include: false

rgph_men_path <- "data/RGPH_2018_Madagascar/data/INSTAT_BD_SPSS_MENAGES_10pc_RGPH-3_2018.sav"
rgph_res_path <- "data/RGPH_2018_Madagascar/data/INSTAT_BD_SPSS_RESIDENTS_10pc_RGPH-3_2018.sav"
rgph_available <- file.exists(rgph_men_path) && file.exists(rgph_res_path)
```

```{r rgph_comparison}
#| eval: !expr rgph_available
#| include: false

# Chargement RGPH (10 % sample)
rgph_men <- read_spss(rgph_men_path)
rgph_res <- read_spss(rgph_res_path)

# --- Filtrage par communes des observatoires (milieu rural) ---
# Codes communes RGPH correspondant aux communes couvertes par les OR
or_commune_codes_al <- c(33102, 33107, 33122, 33319)
# Feramange Nord, Ilafy, Ambohiboromanga, Morarano Chrome
or_commune_codes_mr <- c(41404, 41408, 41410)
# Ankazomborona, Tsararano, Antanimasaka

# COMMUNES est dans rgph_men ; jointure via IDMEN pour les résidents
commune_id <- rgph_men |>
  select(IDMEN, COMMUNES) |>
  mutate(COMMUNES = as.numeric(COMMUNES))

rgph_men_or <- rgph_men |>
  mutate(MILIEU = as.numeric(MILIEU), COMMUNES = as.numeric(COMMUNES)) |>
  filter(MILIEU == 2,
         COMMUNES %in% c(or_commune_codes_al, or_commune_codes_mr)) |>
  mutate(Observatory = if_else(
    COMMUNES %in% or_commune_codes_al, "Alaotra", "Marovoay"
  ))

rgph_res_or <- rgph_res |>
  mutate(MILIEU = as.numeric(MILIEU)) |>
  filter(MILIEU == 2) |>
  left_join(commune_id, by = "IDMEN") |>
  filter(COMMUNES %in% c(or_commune_codes_al, or_commune_codes_mr)) |>
  mutate(Observatory = if_else(
    COMMUNES %in% or_commune_codes_al, "Alaotra", "Marovoay"
  ))

# --- Effectifs RGPH ---
n_men_rgph <- rgph_men_or |> count(Observatory, name = "n_menages_rgph")
n_res_rgph <- rgph_res_or |> count(Observatory, name = "n_residents_rgph")

# --- Taille moyenne des ménages (RGPH) ---
rgph_hh_size <- rgph_res_or |>
  count(Observatory, IDMEN, name = "taille") |>
  summarise(Moyenne_RGPH = mean(taille), .by = Observatory)

# Taille moyenne OR
or_hh_size <- hh_size |>
  summarise(Moyenne_OR = mean(taille), .by = Observatory)

# --- Proportion de femmes CM (RGPH) ---
# P03 = lien avec le CM (0 = CM), P05 = sexe (2 = Féminin)
rgph_fem_cm <- rgph_res_or |>
  filter(as.numeric(P03) == 0) |>
  summarise(
    Pct_fem_CM_RGPH = mean(as.numeric(P05) == 2, na.rm = TRUE) * 100,
    .by = Observatory
  )

# Proportion de femmes CM — OR
or_fem_cm <- res_m_a |>
  filter(m6 == 1) |>
  summarise(
    Pct_fem_CM_OR = mean(m4 == 2, na.rm = TRUE) * 100,
    .by = Observatory
  )

# --- Âge moyen du CM (RGPH) ---
rgph_age_cm <- rgph_res_or |>
  filter(as.numeric(P03) == 0) |>
  summarise(Age_CM_RGPH = mean(as.numeric(P08), na.rm = TRUE),
            .by = Observatory)

or_age_cm <- res_m_a |>
  filter(m6 == 1) |>
  summarise(Age_CM_OR = mean(m5, na.rm = TRUE), .by = Observatory)

# --- Sex ratio (RGPH) ---
rgph_sex_ratio <- rgph_res_or |>
  summarise(
    Pct_femmes_RGPH = mean(as.numeric(P05) == 2, na.rm = TRUE) * 100,
    .by = Observatory
  )

or_sex_ratio <- res_m_a |>
  summarise(
    Pct_femmes_OR = mean(m4 == 2, na.rm = TRUE) * 100,
    .by = Observatory
  )
```

### Indicateurs démographiques de base

L'analyse des indicateurs démographiques de base permet de caractériser la représentativité de l'échantillon en confrontant les structures des ménages de l’enquête aux données du 3ème Recensement Général de la Population et de l’Habitat  (RGPH 3)de 2018.

:::: {.content-hidden when-profile="marovoay"}
::: obs-alaotra
A Alaotra, La taille moyenne des ménages dans l'échantillon est de 3.9 personnes contre 4.2 personnes lors du recensement de 2018. La part des femmes chefs de ménage s'élève à 21.7 % une proportion très proche des 21.1 % enregistrés par le recensement national. L'âge moyen des chefs de ménage est de 45.4 ans, soit un vieillissement apparent de 2.8 ans par rapport aux 42.6 ans relevés en 2018. Enfin, les femmes représentent 50.1 % de l'ensemble de la population de l'échantillon contre 50.5 % selon les données du dernier RGPH.
:::
::::

:::: {.content-hidden when-profile="alaotra"}
::: obs-marovoay
À Marovoay, la taille moyenne des ménages est de 4.4 personnes qui est quasi identique aux 4.3 membres par ménage rapportés par le recensement de 2018. La proportion de femmes chefs de ménage s'établit à 22.0 %, un taux inférieur aux 26.6 % identifiés par le recensement pour le milieu rural de ces communes. L'écart d'âge pour les chefs de ménage est plus important dans cette zone avec une moyenne de 46.1 ans, soit 4.9 ans de plus que les 41.2 ans mesurés précédemment. Concernant la structure globale par sexe, les femmes forment 50.5 % de la population totale, une donnée conforme aux 50.4 % relevés lors du recensement national.
:::
::::


```{r tbl-rgph-comparison}
#| eval: !expr rgph_available
#| tbl-cap: "Comparaison OR 2025 vs. RGPH 2018 — Indicateurs démographiques (milieu rural)"

comparison <- or_hh_size |>
  left_join(rgph_hh_size, by = "Observatory") |>
  left_join(or_fem_cm, by = "Observatory") |>
  left_join(rgph_fem_cm, by = "Observatory") |>
  left_join(or_age_cm, by = "Observatory") |>
  left_join(rgph_age_cm, by = "Observatory") |>
  left_join(or_sex_ratio, by = "Observatory") |>
  left_join(rgph_sex_ratio, by = "Observatory")

comparison |>
  gt() |>
  cols_label(
    Observatory = "Observatoire",
    Moyenne_OR = "OR 2025",
    Moyenne_RGPH = "RGPH 2018",
    Pct_fem_CM_OR = "OR 2025",
    Pct_fem_CM_RGPH = "RGPH 2018",
    Age_CM_OR = "OR 2025",
    Age_CM_RGPH = "RGPH 2018",
    Pct_femmes_OR = "OR 2025",
    Pct_femmes_RGPH = "RGPH 2018"
  ) |>
  tab_spanner(label = "Taille moy. ménage",
              columns = c(Moyenne_OR, Moyenne_RGPH)) |>
  tab_spanner(label = "% femmes CM",
              columns = c(Pct_fem_CM_OR, Pct_fem_CM_RGPH)) |>
  tab_spanner(label = "Âge moyen CM",
              columns = c(Age_CM_OR, Age_CM_RGPH)) |>
  tab_spanner(label = "% femmes (ensemble)",
              columns = c(Pct_femmes_OR, Pct_femmes_RGPH)) |>
  fmt_number(columns = c(Moyenne_OR, Moyenne_RGPH, Age_CM_OR, Age_CM_RGPH),
             decimals = 1) |>
  fmt_number(columns = c(Pct_fem_CM_OR, Pct_fem_CM_RGPH,
                         Pct_femmes_OR, Pct_femmes_RGPH),
             decimals = 1, pattern = "{x} %") |>
  tab_source_note(source_note = md(
    "**Sources** : Enquête OR 2025 ; RGPH-3 2018 (INSTAT), échantillon 10 %.<br>
    RGPH filtré sur le milieu rural des communes couvertes par les observatoires."
  )) |>
  style_table()
```

### Indicateurs socio-économiques complémentaires

Au-delà de la démographie de base, le RGPH et l'enquête OR partagent plusieurs dimensions socio-économiques : alphabétisation, scolarisation, situation matrimoniale du chef de ménage, et caractéristiques de l'habitat. L'examen de ces indicateurs permet de préciser dans quelles dimensions l'échantillon est (ou n'est pas) représentatif.

```{r extended_comparison}
#| eval: !expr rgph_available
#| include: false

# --- Alphabétisation (≥15 ans) ---
# RGPH P20MG (lit/écrit malgache) : 1=Oui, 2=Non
# OR s1a (sait lire) : 1=Oui, 2=Avec effort, 3=Non
rgph_lit <- rgph_res_or |>
  filter(as.numeric(P08) >= 15) |>
  summarise(
    pct_lit_RGPH = mean(as.numeric(P20MG) == 1, na.rm = TRUE) * 100,
    .by = Observatory
  )

or_lit <- res_m_a |>
  filter(m5 >= 15) |>
  summarise(
    pct_lit_OR = mean(s1a %in% c(1, 2), na.rm = TRUE) * 100,
    .by = Observatory
  )

# --- Scolarisation : % jamais fréquenté (≥6 ans) ---
# RGPH P21 : 0=Jamais, 1=A fréquenté, 2=Fréquente actuellement
# OR s2 : 1=Oui, 2=Non
rgph_educ <- rgph_res_or |>
  filter(as.numeric(P08) >= 6) |>
  summarise(
    pct_jamais_RGPH = mean(as.numeric(P21) == 0, na.rm = TRUE) * 100,
    .by = Observatory
  )

or_educ <- res_m_a |>
  filter(m5 >= 6) |>
  summarise(
    pct_jamais_OR = mean(s2 == 2, na.rm = TRUE) * 100,
    .by = Observatory
  )

# --- Situation matrimoniale du CM ---
# RGPH P28 : 1=Célib., 2=Marié(e), 3=Divorcé/séparé, 4=Veuf
# OR m7 : 1=Célib., 2=Marié trad., 3=Union libre, 4=Div/sép., 5=Veuf, 6=Polygame, 7=Marié civil
# Harmonisation en 3 catégories
rgph_marital <- rgph_res_or |>
  filter(as.numeric(P03) == 0) |>
  mutate(
    marital = case_when(
      as.numeric(P28) == 2 ~ "marie",
      as.numeric(P28) == 1 ~ "celib",
      as.numeric(P28) %in% c(3, 4) ~ "veuf_div",
      TRUE ~ NA_character_
    )
  ) |>
  filter(!is.na(marital)) |>
  count(Observatory, marital) |>
  mutate(pct = n / sum(n) * 100, .by = Observatory) |>
  select(-n) |>
  pivot_wider(names_from = marital, values_from = pct, names_prefix = "RGPH_")

or_marital <- res_m_a |>
  filter(m6 == 1) |>
  mutate(
    marital = case_when(
      m7 %in% c(2, 3, 6, 7) ~ "marie",
      m7 == 1 ~ "celib",
      m7 %in% c(4, 5) ~ "veuf_div",
      TRUE ~ NA_character_
    )
  ) |>
  filter(!is.na(marital)) |>
  count(Observatory, marital) |>
  mutate(pct = n / sum(n) * 100, .by = Observatory) |>
  select(-n) |>
  pivot_wider(names_from = marital, values_from = pct, names_prefix = "OR_")

# --- Habitat : type de murs ---
# RGPH H05$1 : 0-1=Dur, 2=Terre/pisé, 3/6=Végétal, 4-5=Bois/Tôle
# OR h1 : 1=Dur, 2-3=Terre/pisé, 4-6=Bois/tôle, 7=Végétal
res_h <- read_dta("data/ROS_MDG_microdata/2025/res_h.dta") |>
  left_join(res_deb |> select(j5, Observatory), by = "j5")

or_wall <- res_h |>
  mutate(
    wall = case_when(
      h1 == 1 ~ "Dur",
      h1 %in% c(2, 3) ~ "Terre/pisé",
      h1 %in% c(4, 5, 6) ~ "Bois/tôle",
      h1 == 7 ~ "Végétal",
      TRUE ~ NA_character_
    )
  ) |>
  filter(!is.na(wall)) |>
  count(Observatory, wall) |>
  mutate(pct = n / sum(n) * 100, .by = Observatory) |>
  select(-n) |>
  pivot_wider(names_from = wall, values_from = pct, names_prefix = "OR_")

rgph_wall <- rgph_res_or |>
  filter(as.numeric(P03) == 0) |>
  mutate(
    wall = case_when(
      as.numeric(`H05$1`) %in% c(0, 1) ~ "Dur",
      as.numeric(`H05$1`) == 2 ~ "Terre/pisé",
      as.numeric(`H05$1`) %in% c(4, 5) ~ "Bois/tôle",
      as.numeric(`H05$1`) %in% c(3, 6) ~ "Végétal",
      TRUE ~ NA_character_
    )
  ) |>
  filter(!is.na(wall)) |>
  count(Observatory, wall) |>
  mutate(pct = n / sum(n) * 100, .by = Observatory) |>
  select(-n) |>
  pivot_wider(names_from = wall, values_from = pct, names_prefix = "RGPH_")

# --- Accès à l'eau améliorée ---
# RGPH H09$1 : 1-7,9 = amélioré ; 8,10-12 = non amélioré (15=non déclaré→NA)
# OR h4 : 1-4 = amélioré ; 5-8 = non amélioré
or_water <- res_h |>
  mutate(
    eau = case_when(
      h4 %in% c(1, 2, 3, 4) ~ "Amélioré",
      h4 %in% c(5, 6, 7, 8) ~ "Non amélioré",
      TRUE ~ NA_character_
    )
  ) |>
  filter(!is.na(eau)) |>
  count(Observatory, eau) |>
  mutate(pct = n / sum(n) * 100, .by = Observatory) |>
  select(-n) |>
  pivot_wider(names_from = eau, values_from = pct, names_prefix = "OR_")

rgph_water <- rgph_res_or |>
  filter(as.numeric(P03) == 0) |>
  mutate(
    h09 = as.numeric(`H09$1`),
    eau = case_when(
      h09 %in% c(1:7, 9) ~ "Amélioré",
      h09 %in% c(8, 10, 11, 12) ~ "Non amélioré",
      TRUE ~ NA_character_
    )
  ) |>
  filter(!is.na(eau)) |>
  count(Observatory, eau) |>
  mutate(pct = n / sum(n) * 100, .by = Observatory) |>
  select(-n) |>
  pivot_wider(names_from = eau, values_from = pct, names_prefix = "RGPH_")
```

```{r tbl-extended-comparison}
#| eval: !expr rgph_available
#| tbl-cap: "Indicateurs socio-économiques complémentaires — OR 2025 vs. RGPH 2018"

# Build comparison table via row-binding (avoids c() length issues across
# different knitr/format contexts).
get_row <- function(label, or_df, or_col, rgph_df, rgph_col) {
  safe_val <- function(df, obs, col) {
    if (!col %in% names(df)) return(NA_real_)
    v <- df[[col]][df$Observatory == obs]
    if (length(v) == 0) NA_real_ else as.double(v[1L])
  }
  tibble(
    Indicateur   = label,
    Alaotra_OR   = safe_val(or_df,   "Alaotra",  or_col),
    Alaotra_RGPH = safe_val(rgph_df, "Alaotra",  rgph_col),
    Marovoay_OR  = safe_val(or_df,   "Marovoay", or_col),
    Marovoay_RGPH = safe_val(rgph_df, "Marovoay", rgph_col)
  )
}

ext_comp <- bind_rows(
  get_row("Alphabétisation (≥15 ans, %)",
          or_lit, "pct_lit_OR", rgph_lit, "pct_lit_RGPH"),
  get_row("Jamais scolarisé (≥6 ans, %)",
          or_educ, "pct_jamais_OR", rgph_educ, "pct_jamais_RGPH"),
  get_row("CM marié(e)/en union (%)",
          or_marital, "OR_marie", rgph_marital, "RGPH_marie"),
  get_row("CM veuf/divorcé (%)",
          or_marital, "OR_veuf_div", rgph_marital, "RGPH_veuf_div"),
  get_row("Murs en dur (%)",
          or_wall, "OR_Dur", rgph_wall, "RGPH_Dur"),
  get_row("Murs en terre/pisé (%)",
          or_wall, "OR_Terre/pisé", rgph_wall, "RGPH_Terre/pisé"),
  get_row("Eau améliorée (%)",
          or_water, "OR_Amélioré", rgph_water, "RGPH_Amélioré")
)

ext_comp |>
  gt() |>
  safe_cols_label(
    Indicateur = "Indicateur",
    Alaotra_OR = "OR 2025", Alaotra_RGPH = "RGPH 2018",
    Marovoay_OR = "OR 2025", Marovoay_RGPH = "RGPH 2018"
  ) |>
  safe_tab_spanner(label = "Alaotra", columns = starts_with("Alaotra")) |>
  safe_tab_spanner(label = "Marovoay", columns = starts_with("Marovoay")) |>
  fmt_number(columns = -Indicateur, decimals = 1) |>
  tab_source_note(source_note = md(
    "**Sources** : Enquête OR 2025 ; RGPH-3 2018 (INSTAT), échantillon 10 %, milieu rural.<br>
    Alphabétisation : sait lire et écrire en malgache (RGPH) ; sait lire (OR, y compris « avec effort »).<br>
    Situation matrimoniale harmonisée (marié + union libre + polygame = marié/union).<br>
    Eau améliorée : robinet, borne fontaine, puits protégé, forage, source (définition JMP/OMS).<br>
    Murs : « dur » = parpaing, pierre, brique cuite."
  )) |>
  style_table()
```

La comparaison élargie confirme que l'échantillon OR reproduit raisonnablement les structures de la population RGPH pour la plupart des indicateurs, avec quelques écarts notables :

- **Alphabétisation** : l'échantillon OR affiche des taux d'alphabétisation plus élevés que le RGPH, en particulier à Marovoay. L'écart s'explique en partie par le progrès de la scolarisation entre 2018 et 2025, et en partie par la définition plus inclusive retenue dans l'OR (« sait lire, même avec effort »).
- **Scolarisation** : le pourcentage de personnes n'ayant jamais fréquenté l'école est nettement plus faible dans l'OR, ce qui va dans le même sens.
- **Situation matrimoniale** : les proportions de CM veufs/divorcés sont plus élevées dans l'OR, signe possible d'un biais de sélection (les ménages stables, dirigés par des personnes plus âgées, sont plus facilement enquêtés).
- **Habitat** : des écarts importants apparaissent sur les matériaux de construction (murs en dur, terre/pisé), reflet possible de la couverture géographique différente entre les sites OR et l'ensemble des communes RGPH. L'accès à l'eau améliorée est plus élevé dans l'OR que dans le RGPH, possiblement en raison d'améliorations intervenues entre 2018 et 2025.

### Pyramides des âges

:::: {.content-hidden when-profile="marovoay"}
::: obs-alaotra
A Alaotra, la pyramide des âges de l'échantillon présente une adéquation remarquable avec les structures de la population issues du recensement de 2018. Les barres pleines illustrant les données de 2025 épousent fidèlement les contours noirs du recensement pour presque toutes les tranches d'âge et pour les deux sexes. On observe une population typiquement jeune, où les membres de moins de 15 ans représentent 37.0 % de l'effectif total. Cette régularité visuelle entre les deux sources confirme que l'échantillon de l'Alaotra est hautement représentatif de la réalité démographique locale.
:::
::::

:::: {.content-hidden when-profile="alaotra"}
::: obs-marovoay
À Marovoay, la structure démographique de l'enquête 2025 suit également les grandes tendances du recensement, tout en révélant quelques disparités spécifiques. La population y est encore plus jeune avec une proportion de membres de moins de 15 ans s'élevant à 40.7 %. La comparaison graphique met toutefois en évidence une sous-représentation des jeunes adultes dans l'échantillon de 2025, particulièrement dans les tranches d'âge de 15 à 24 ans, où les barres de l'enquête sont nettement plus courtes que les contours du recensement de 2018. Malgré ces différences localisées, l'échantillon est considéré comme reproduisant raisonnablement les structures globales de la population de référence.
:::
::::

```{r fig-rgph-age-pyramid}
#| eval: !expr rgph_available
#| fig-cap: "Pyramides des âges comparées : OR 2025 vs. RGPH 2018 (milieu rural)"
#| fig-width: !expr fig_w("fig-rgph-age-pyramid")
#| fig-height: !expr fig_h("fig-rgph-age-pyramid")

# Pyramide OR
or_pyramid <- res_m_a |>
  filter(!is.na(m5), !is.na(m4)) |>
  mutate(
    Tranche = cut(m5, breaks = c(seq(0, 80, 5), Inf),
                  right = FALSE,
                  labels = c(paste(seq(0, 75, 5), seq(4, 79, 5), sep = "-"), "80+")),
    Sexe = if_else(m4 == 1, "Homme", "Femme"),
    Source = "OR 2025"
  ) |>
  count(Observatory, Tranche, Sexe, Source) |>
  mutate(pct = n / sum(n) * 100, .by = c(Observatory, Source))

# Pyramide RGPH
rgph_pyramid <- rgph_res_or |>
  mutate(age = as.numeric(P08), sexe = as.numeric(P05)) |>
  filter(!is.na(age), !is.na(sexe)) |>
  mutate(
    Tranche = cut(age, breaks = c(seq(0, 80, 5), Inf),
                  right = FALSE,
                  labels = c(paste(seq(0, 75, 5), seq(4, 79, 5), sep = "-"), "80+")),
    Sexe = if_else(sexe == 1, "Homme", "Femme"),
    Source = "RGPH 2018"
  ) |>
  count(Observatory, Tranche, Sexe, Source) |>
  mutate(pct = n / sum(n) * 100, .by = c(Observatory, Source))

# Combinaison
pyramid_combined <- bind_rows(or_pyramid, rgph_pyramid) |>
  mutate(pct = if_else(Sexe == "Homme", -pct, pct))

ggplot(pyramid_combined, aes(x = Tranche, y = pct)) +
  # OR 2025 : barres pleines
  geom_col(
    data = \(d) filter(d, Source == "OR 2025"),
    aes(fill = Sexe), position = "identity", color = NA
  ) +
  # RGPH 2018 : contours noirs
  geom_col(
    data = \(d) filter(d, Source == "RGPH 2018"),
    position = "identity",
    fill = NA, color = "black", linewidth = 0.6
  ) +
  coord_flip() +
  facet_wrap(~Observatory) +
  scale_fill_manual(values = c("Homme" = "#4E79A7", "Femme" = "#E15759"),
                    name = "OR 2025") +
  scale_y_continuous(labels = function(x) paste0(abs(x))) +
  labs(title = "Comparaison des pyramides des âges",
       subtitle = "Barres pleines : OR 2025 — Contours noirs : RGPH 2018",
       x = NULL, y = "% de la population") +
  theme_ror() +
  theme(plot.title = element_text(face = "bold"),
        plot.subtitle = element_text(color = "grey40"),
        strip.text = element_text(face = "bold"))
```

### Détail communal

Le tableau ci-dessous présente les caractéristiques démographiques des communes couvertes par les observatoires, d'après le RGPH-3 (échantillon 10 %, milieu rural uniquement) et l'enquête OR 2025. Seules les communes comprenant au moins un site enquêté sont affichées ; la commune d'Amparafaravola (site Ambatoharanana-Maritampona) ne figure pas dans les données rurales du RGPH.

:::: {.content-hidden when-profile="marovoay"}
::: obs-alaotra
A Alaotra, La taille moyenne des ménages connaît une légère diminution, s’établissant à 4.0 personnes à Ilafy et 3.8 à Feramanga Nord et Ambohiboromanga, contre une moyenne communale de 4.1 lors du recensement précédent. Si la structure par sexe demeure globalement stable, notamment à Morarano Chrome avec 50.2 % de femmes, on observe une petite différence à Ambohiboromanga où la part féminine s'établit à 44.5 % contre 50.3 % dans les données de référence. Le trait le plus saillant demeure l’augmentation systématique de l’âge moyen de la population dans toutes les communes échantillonnées, atteignant par exemple 26.6 ans à Ilafy et 26.2 ans à Feramanga Nord, soit un accroissement significatif par rapport aux relevés de 2018. 
:::
::::

:::: {.content-hidden when-profile="alaotra"}
::: obs-marovoay
A Marovoay, on note une stabilité remarquable de la taille des ménages à Antanimasaka avec 4.8 contre 4.7 et à Tsararano avec 4.3 contre 4.4, tandis qu’une réduction est enregistrée à Ankazomborona avec 3.9 personnes par ménage. La composition par sexe montre une conformité étroite à Antanimasaka avec 49.4 % de femmes, contrastant avec une surreprésentation féminine à Tsararano atteignant 54.9 % contre 50.5 % lors du recensement. Le vieillissement démographique est généralisé et particulièrement prononcé dans cette zone, avec un âge moyen entre 23.2 à 28.1 ans à Ankazomborona. 
:::
::::

```{r tbl-communes}
#| eval: !expr rgph_available
#| tbl-cap: "Caractéristiques démographiques par commune — OR 2025 vs. RGPH 2018 (milieu rural)"

codes_communes <- read.csv(
  "data/RGPH_2018_Madagascar/data/codes_communes_mg.csv"
)

# --- Correspondance site → commune (depuis le dénombrement nettoyé) ---
site_commune_map <- enum_all |>
  mutate(
    site_key = case_when(
      Observatory == "Alaotra" &
        Fokontany %in% c("Analamiranga", "Maritampona") ~
        "ambatoharanana-maritampona",
      TRUE ~ normalize_name(Fokontany)
    )
  ) |>
  filter(!is.na(Commune)) |>
  distinct(site_key, Commune, Observatory)

# --- Crosswalk commune OR → RGPH (gestion des casses et orthographes) ---
commune_xwalk_tbl <- tribble(
  ~Commune,            ~Commune_RGPH,
  "Ambohiboromanga",   "AMBOHIBOROMANGA",
  "Morarano Chrome",   "MORARANO CHROME",
  "Ilafy",             "ILAFY",
  "Feramanga Nord",    "FERAMANGE NORD",
  "Amparafaravola",    NA_character_,
  "Tsararano",         "TSARARANO",
  "Ankazomborona",     "ANKAZOMBORONA",
  "Antanimasaka",      "ANTANIMASAKA"
)

# --- RGPH stats par commune ---
commune_rgph <- rgph_res_or |>
  left_join(
    codes_communes |> rename(COMMUNES = CODECOM, Commune_RGPH = COMMUNEARRONDISSEMENT),
    by = "COMMUNES"
  ) |>
  summarise(
    Rés_RGPH = n(),
    Mén_RGPH = n_distinct(IDMEN),
    Taille_RGPH = round(n() / n_distinct(IDMEN), 1),
    Fem_RGPH = round(mean(as.numeric(P05) == 2, na.rm = TRUE) * 100, 1),
    Âge_RGPH = round(mean(as.numeric(P08), na.rm = TRUE), 1),
    .by = c(Observatory, COMMUNES, Commune_RGPH)
  ) |>
  arrange(Observatory, COMMUNES)

# --- OR stats par commune ---
or_commune_hh <- res_m_a |>
  count(j5, Observatory, name = "taille") |>
  left_join(
    res_deb |>
      mutate(
        j4_norm = normalize_name(j4),
        site_key = case_when(
          Observatory == "Marovoay" ~
            str_extract(j4_norm, str_c(mr_sites, collapse = "|")),
          Observatory == "Alaotra" ~
            al_j4_fkt$site_key[match(j4_norm, al_j4_fkt$j4_norm)]
        )
      ) |>
      select(j5, site_key),
    by = "j5"
  ) |>
  left_join(site_commune_map |> select(site_key, Commune), by = "site_key")

commune_or <- or_commune_hh |>
  filter(!is.na(Commune)) |>
  summarise(
    Mén_OR = n_distinct(j5),
    Taille_OR = round(mean(taille), 1),
    .by = c(Observatory, Commune)
  )

or_commune_indiv <- res_m_a |>
  left_join(
    res_deb |>
      mutate(
        j4_norm = normalize_name(j4),
        site_key = case_when(
          Observatory == "Marovoay" ~
            str_extract(j4_norm, str_c(mr_sites, collapse = "|")),
          Observatory == "Alaotra" ~
            al_j4_fkt$site_key[match(j4_norm, al_j4_fkt$j4_norm)]
        )
      ) |>
      select(j5, site_key),
    by = "j5"
  ) |>
  left_join(site_commune_map |> select(site_key, Commune), by = "site_key") |>
  filter(!is.na(Commune))

commune_or2 <- or_commune_indiv |>
  summarise(
    Rés_OR = n(),
    Fem_OR = round(mean(m4 == 2, na.rm = TRUE) * 100, 1),
    Âge_OR = round(mean(m5, na.rm = TRUE), 1),
    .by = c(Observatory, Commune)
  )

commune_or_full <- commune_or |>
  left_join(commune_or2, by = c("Observatory", "Commune")) |>
  left_join(commune_xwalk_tbl, by = "Commune")

# --- Tableau combiné via crosswalk ---
commune_stats <- commune_rgph |>
  full_join(
    commune_or_full,
    by = c("Observatory", "Commune_RGPH")
  ) |>
  mutate(Commune = coalesce(Commune, Commune_RGPH)) |>
  filter(!is.na(Commune_RGPH) | !is.na(Mén_OR))

commune_stats |>
  select(Observatory, Commune, Rés_RGPH, Mén_RGPH, Taille_RGPH, Fem_RGPH, Âge_RGPH,
         Rés_OR, Mén_OR, Taille_OR, Fem_OR, Âge_OR) |>
  obs_gt() |>
  cols_label(
    Commune = "Commune",
    Rés_RGPH = "Rés.", Mén_RGPH = "Mén.", Taille_RGPH = "Taille",
    Fem_RGPH = "% fem.", Âge_RGPH = "Âge moy.",
    Rés_OR = "Rés.", Mén_OR = "Mén.", Taille_OR = "Taille",
    Fem_OR = "% fem.", Âge_OR = "Âge moy."
  ) |>
  tab_spanner(label = "RGPH 2018",
              columns = c(Rés_RGPH, Mén_RGPH, Taille_RGPH, Fem_RGPH, Âge_RGPH)) |>
  tab_spanner(label = "OR 2025",
              columns = c(Rés_OR, Mén_OR, Taille_OR, Fem_OR, Âge_OR)) |>
  fmt_number(columns = c(Fem_RGPH, Âge_RGPH, Fem_OR, Âge_OR), decimals = 1) |>
  sub_missing(missing_text = "—") |>
  tab_source_note(
    source_note = md("**Sources** : RGPH-3 2018 (échantillon 10 %, milieu rural) ; Enquête OR 2025.<br>
    Le site d'Ambatoharanana-Maritampona correspond à la commune d'Amparafaravola,<br>
    qui n'apparaît pas dans les données rurales du RGPH.")
  ) |>
  style_table()
```

```{r rgph_not_available}
#| eval: !expr '!rgph_available'
#| results: asis
knitr::asis_output("
::: {.callout-important}
## Données RGPH non disponibles

Les fichiers SPSS du RGPH 2018 n'ont pas été trouvés dans `data/RGPH_2018_Madagascar/data/`.
La comparaison n'a pas pu être effectuée.
:::
")
```

## Méthodes de correction

Les comparaisons précédentes montrent que l'échantillon OR reproduit raisonnablement les grandes structures de la population, mais avec des écarts ponctuels (surreprésentation des CM veufs/divorcés, sous-représentation des jeunes non scolarisés, divergences sur l'habitat). Trois familles de méthodes, d'ambition croissante, permettent de corriger ces biais :

1. **Post-stratification** — repondérer l'échantillon pour que la distribution d'une variable catégorielle (sexe du CM, classe d'âge) corresponde exactement aux proportions connues dans la population. C'est la correction la plus simple : elle partitionne l'échantillon en strates définies *a posteriori*, puis ajuste les poids strate par strate.

2. **Calage sur marges** (*calibration*) — généralisation de la post-stratification à **plusieurs variables simultanées** (sexe × classe d'âge, taille du ménage, etc.). La méthode de @deville1992 ajuste les poids de manière continue en minimisant une distance aux poids initiaux, sous la contrainte que les totaux pondérés de variables auxiliaires reproduisent exactement les marges connues. Avec une seule variable binaire, calage et post-stratification sont algébriquement équivalents ; l'intérêt du calage apparaît avec des contraintes multidimensionnelles.

3. **Estimation pour petits domaines** — lorsque l'on souhaite des estimations à une maille fine (commune, fokontany), les effectifs par domaine sont trop faibles pour une estimation directe fiable. Les modèles de type Fay-Herriot [@fay1979] combinent l'information directe de l'échantillon avec des **covariables auxiliaires** connues pour tous les domaines, « empruntant de la force » aux relations observées entre domaines [@rao2015].

### Post-stratification par sexe du chef de ménage

Nous illustrons la post-stratification avec le sexe du CM. Les marges — effectifs de CM masculins et féminins — proviennent du RGPH (milieu rural, communes couvertes). Si les strates de post-stratification sont corrélées à la variable d'intérêt, la variance de l'estimateur est réduite [@sarndal2003, chap. 7].

:::: {.content-hidden when-profile="marovoay"}
::: obs-alaotra
Pour Alaotra, l'analyse des différents estimateurs révèle une stabilité remarquable de la mesure de la taille moyenne des ménages. L'estimateur s'appuyant sur la pondération de base fournit une moyenne de 3.903 individus avec une erreur standard de 0.083. Le recours à une post-stratification ajustée sur le sexe du chef de ménage n'entraîne qu'une modification infime de cette valeur, laquelle s'établit à 3.906. Cette procédure permet toutefois d'améliorer la précision statistique de l'estimation en réduisant l'erreur standard à 0.080. Une telle convergence entre les méthodes souligne que la structure initiale de l'échantillon reproduisait déjà fidèlement les caractéristiques démographiques de la population de référence locale.
:::
::::

:::: {.content-hidden when-profile="alaotra"}
::: obs-marovoay
Pour  Marovoay, la confrontation des méthodes d'estimation indique un ajustement légèrement plus perceptible de la taille moyenne des foyers. L'estimation issue de la pondération de base, calculée à 4.450 membres par ménage avec une erreur standard de 0.097, se trouve corrigée à 4.399 après l'application de la post-stratification. Parallèlement, la robustesse de la mesure est renforcée par une diminution de l'erreur standard, qui passe à 0.094. L'impact limité de cette repondération s'explique par le fait que la distribution par sexe des chefs de ménage au sein de l'échantillon présentait déjà une proximité étroite avec les données issues du recensement national pour ces communes.
:::
::::


```{r post-strat}
#| eval: !expr rgph_available
#| include: false

# --- Ajouter sexe et âge du CM aux données ménage ---
cm_info <- res_m_a |>
  filter(m6 == 1) |>
  select(j5, sexe_cm = m4, age_cm = m5) |>
  mutate(sexe_cm = as.integer(sexe_cm))

deb_w3 <- deb_w2 |>
  left_join(cm_info, by = "j5") |>
  mutate(
    sexe_cm = replace_na(sexe_cm, 1L),
    age_grp_cm = cut(age_cm, breaks = c(0, 30, 45, 60, Inf),
                     labels = c("<30", "30-44", "45-59", "60+"), right = FALSE),
    age_grp_cm = fct_na_value_to_level(age_grp_cm, level = "<30")
  )

# Design avec strates = site_key
design3 <- svydesign(ids = ~1, strata = ~site_key, weights = ~poids_base,
                     data = deb_w3, nest = TRUE)

# --- Marges RGPH : effectifs CM par sexe et observatoire ---
# (milieu rural, communes des OR uniquement)
rgph_cm_sex_pop <- rgph_res_or |>
  filter(as.numeric(P03) == 0) |>
  mutate(sexe_cm = as.integer(as.numeric(P05))) |>
  count(Observatory, sexe_cm, name = "Freq")

# Post-stratification par observatoire
des_al <- subset(design3, Observatory == "Alaotra")
des_mr <- subset(design3, Observatory == "Marovoay")

pop_al <- rgph_cm_sex_pop |>
  filter(Observatory == "Alaotra") |>
  select(sexe_cm, Freq) |>
  as.data.frame()

pop_mr <- rgph_cm_sex_pop |>
  filter(Observatory == "Marovoay") |>
  select(sexe_cm, Freq) |>
  as.data.frame()

ps_al <- postStratify(des_al, strata = ~sexe_cm, population = pop_al)
ps_mr <- postStratify(des_mr, strata = ~sexe_cm, population = pop_mr)
```

```{r tbl-post-strat}
#| eval: !expr rgph_available
#| tbl-cap: "Taille moyenne des ménages — comparaison des estimateurs"

# Pondéré simple
w_al <- svymean(~taille, des_al, na.rm = TRUE)
w_mr <- svymean(~taille, des_mr, na.rm = TRUE)

# Post-stratifié
ps_al_est <- svymean(~taille, ps_al, na.rm = TRUE)
ps_mr_est <- svymean(~taille, ps_mr, na.rm = TRUE)

tibble(
  Observatoire = c("Alaotra", "Marovoay"),
  `Moy. pondérée` = c(coef(w_al), coef(w_mr)),
  `ES pondérée` = c(SE(w_al), SE(w_mr)),
  `Moy. post-strat.` = c(coef(ps_al_est), coef(ps_mr_est)),
  `ES post-strat.` = c(SE(ps_al_est), SE(ps_mr_est))
) |>
  gt() |>
  fmt_number(decimals = 3) |>
  tab_spanner(label = "Pondération de base", columns = 2:3) |>
  tab_spanner(label = "Post-stratification (sexe CM)", columns = 4:5) |>
  tab_source_note(
    source_note = md("ES = erreur standard. Post-stratification sur le sexe du CM, marges RGPH-3 2018.")
  ) |>
  style_table()
```

La post-stratification modifie très légèrement les estimations ponctuelles et réduit marginalement l'erreur standard. L'impact limité s'explique par le fait que la proportion de femmes CM dans l'échantillon OR est déjà proche de celle du RGPH.

### Calage sur marges (calibration)

Nous appliquons le calage linéaire (`survey::calibrate()`) avec le sexe du CM comme seule variable de calage. La méthode minimise la distance chi-deux entre les poids initiaux et les poids calés, sous la contrainte que le total pondéré de femmes CM corresponde exactement à la marge RGPH.

:::: {.content-hidden when-profile="marovoay"}
::: obs-alaotra
Pour Alaotra, l'analyse comparative des différents estimateurs met en lumière une grande stabilité de l'estimation de la taille moyenne des ménages. L'estimateur s'appuyant sur la pondération de base fournit une moyenne de 3.903 individus avec une erreur standard de 0.083. Un ajustement permet d'affiner la précision statistique de la mesure en ramenant l'erreur standard à 0.080, ce qui confirme que la structure initiale de l'échantillon présentait d
:::
::::

:::: {.content-hidden when-profile="alaotra"}
::: obs-marovoay
Pour Marovoay, la confrontation des méthodes d'estimation révèle un ajustement légèrement plus sensible de la taille moyenne des foyers. La pondération de base aboutit à une estimation de 4.450 membres par ménage avec une erreur standard de 0.097. Le recours au calage linéaire sur le sexe du chef de ménage, en minimisant la distance chi-deux pour s'aligner sur les marges du recensement national, permet de corriger cette valeur à 4.399. Parallèlement, la robustesse de l'estimation se trouve renforcée par une diminution de l'erreur standard, qui s'établit à 0.094. L'identité parfaite des résultats entre les procédures de calage et de post-stratification est ici confirmée, soulignant la cohérence des méthodes de repondération employées. 
:::
::::


```{r calibration}
#| eval: !expr rgph_available
#| include: false

# Calage linéaire sur le sexe du CM
cal_al <- calibrate(des_al,
                    formula = ~factor(sexe_cm),
                    population = c(`(Intercept)` = sum(pop_al$Freq),
                                   `factor(sexe_cm)2` = pop_al$Freq[pop_al$sexe_cm == 2]))

cal_mr <- calibrate(des_mr,
                    formula = ~factor(sexe_cm),
                    population = c(`(Intercept)` = sum(pop_mr$Freq),
                                   `factor(sexe_cm)2` = pop_mr$Freq[pop_mr$sexe_cm == 2]))
```

```{r tbl-calibration}
#| eval: !expr rgph_available
#| tbl-cap: "Comparaison des estimateurs — pondération de base, post-stratification et calage"

cal_al_est <- svymean(~taille, cal_al, na.rm = TRUE)
cal_mr_est <- svymean(~taille, cal_mr, na.rm = TRUE)

tibble(
  Observatoire = c("Alaotra", "Marovoay"),
  `Moy. pondérée` = c(coef(w_al), coef(w_mr)),
  `ES pondérée` = c(SE(w_al), SE(w_mr)),
  `Moy. post-strat.` = c(coef(ps_al_est), coef(ps_mr_est)),
  `ES post-strat.` = c(SE(ps_al_est), SE(ps_mr_est)),
  `Moy. calée` = c(coef(cal_al_est), coef(cal_mr_est)),
  `ES calée` = c(SE(cal_al_est), SE(cal_mr_est))
) |>
  gt() |>
  fmt_number(decimals = 3) |>
  tab_spanner(label = "Pondération de base", columns = 2:3) |>
  tab_spanner(label = "Post-stratification", columns = 4:5) |>
  tab_spanner(label = "Calage (sexe CM)", columns = 6:7) |>
  tab_source_note(
    source_note = md("Post-stratification et calage sur le sexe du CM ; marges RGPH-3 2018.<br>
    Avec une seule variable binaire, les deux méthodes produisent des résultats identiques [@deville1992].")
  ) |>
  style_table()
```

Comme attendu, calage et post-stratification produisent des résultats identiques avec une seule variable binaire. L'intérêt du calage apparaîtrait avec plusieurs variables simultanées (sexe × classe d'âge du CM, taille du ménage, etc.), permettant de corriger des biais multidimensionnels en un seul ajustement.

### Estimation pour petits domaines : modèle de Fay-Herriot

Le modèle de Fay-Herriot [@fay1979] combine les estimations directes au niveau communal avec des covariables auxiliaires issues du RGPH :

$$\hat{y}_i^{FH} = \gamma_i \hat{y}_i^{dir} + (1 - \gamma_i) \mathbf{x}_i' \hat{\boldsymbol{\beta}}$$

où $\gamma_i = \hat{\sigma}_v^2 / (\hat{\sigma}_v^2 + \hat{\psi}_i)$ est le facteur de retrait (*shrinkage*), $\hat{\sigma}_v^2$ la variance inter-domaines estimée et $\hat{\psi}_i$ la variance d'échantillonnage du domaine $i$.

:::: {.content-hidden when-profile="marovoay"}
::: obs-alaotra
Pour Alaotra, l'application du modèle de Fay-Herriot conduit à un ajustement des estimations directes pour les rapprocher des structures démographiques identifiées lors du recensement de 2018. Ce processus est particulièrement marqué dans la commune d'Ilafy, où la taille moyenne des ménages est ramenée à 3.76 personnes contre 4.03 pour l'estimateur direct. L'idée essentielle de cette procédure est d'optimiser la précision des résultats à l'échelle locale, comme en témoigne la réduction systématique des erreurs standard pour l'ensemble des communes de cet observatoire.
:::
::::

:::: {.content-hidden when-profile="alaotra"}
::: obs-marovoay
À Marovoay, la confrontation des méthodes d'estimation met en évidence une grande stabilité des indicateurs de taille des ménages au niveau communal. Antanimasaka maintient la moyenne la plus élevée de la zone avec 4.72 membres après correction par le modèle. En raison d'une variance inter-domaines nulle, le modèle fonctionne ici comme un estimateur synthétique pur, ce qui signifie que les résultats finaux s'appuient entièrement sur la corrélation avec les données de référence du recensement national. Cette approche permet de sécuriser la fiabilité des statistiques pour des zones où les effectifs enquêtés sont limités.
:::
::::

```{r sae-fh}
#| eval: !expr rgph_available
#| include: false
#| warning: false
library(sae)
select <- dplyr::select

# --- Données auxiliaires RGPH par commune ---
commune_xwalk <- tribble(
  ~Commune_OR,          ~Commune_RGPH,
  "Amparafaravola",     NA_character_,
  "Morarano Chrome",    "MORARANO CHROME",
  "Ilafy",              "ILAFY",
  "Feramanga Nord",     "FERAMANGE NORD",
  "Ambohiboromanga",    "AMBOHIBOROMANGA",
  "Antanimasaka",       "ANTANIMASAKA",
  "Ankazomborona",      "ANKAZOMBORONA",
  "Tsararano",          "TSARARANO"
)

# Correspondance site → commune (réutilise celle du chunk tbl-communes)
# site_commune_map est déjà défini plus haut

# Estimations directes par commune (OR)
or_hh_by_site <- deb_w3 |>
  left_join(site_commune_map |> dplyr::select(site_key, Commune), by = "site_key") |>
  filter(!is.na(Commune))

or_commune_direct <- or_hh_by_site |>
  summarise(
    y_dir = mean(taille, na.rm = TRUE),
    var_dir = var(taille, na.rm = TRUE) / n(),
    n_obs = n(),
    .by = c(Observatory, Commune)
  )

# Covariables RGPH par commune
rgph_commune_aux <- rgph_res_or |>
  left_join(
    codes_communes |> rename(COMMUNES = CODECOM, Commune_RGPH = COMMUNEARRONDISSEMENT),
    by = "COMMUNES"
  ) |>
  filter(!is.na(Commune_RGPH)) |>
  summarise(
    x_taille = n() / n_distinct(IDMEN),
    x_pct_fem_cm = mean(as.numeric(P05[as.numeric(P03) == 0]) == 2, na.rm = TRUE) * 100,
    .by = c(Observatory, Commune_RGPH)
  )

# Fusion
fh_data <- or_commune_direct |>
  left_join(commune_xwalk, by = c("Commune" = "Commune_OR")) |>
  left_join(rgph_commune_aux, by = c("Observatory", "Commune_RGPH")) |>
  filter(!is.na(x_taille))  # exclure Amparafaravola (urbain)

# Fay-Herriot REML
fh_y <- fh_data$y_dir
fh_x <- fh_data$x_taille
fh_var <- fh_data$var_dir

fh_result <- mseFH(
  formula = fh_y ~ fh_x,
  vardir = fh_var,
  method = "REML"
)
```

```{r tbl-fay-herriot}
#| eval: !expr rgph_available
#| tbl-cap: "Estimation de la taille moyenne des ménages par commune — estimateur direct vs. Fay-Herriot"

fh_table <- fh_data |>
  mutate(
    FH_EBLUP = round(as.numeric(fh_result$est$eblup), 2),
    SE_direct = round(sqrt(var_dir), 3),
    SE_FH = round(sqrt(fh_result$mse), 3),
    y_dir = round(y_dir, 2),
    x_taille = round(x_taille, 2)
  )

fh_table |>
  dplyr::select(Observatory, Commune, n_obs, y_dir, SE_direct, x_taille, FH_EBLUP, SE_FH) |>
  obs_gt() |>
  cols_label(
    Commune = "Commune",
    n_obs = "n (OR)",
    y_dir = "Directe",
    SE_direct = "ES dir.",
    x_taille = "RGPH",
    FH_EBLUP = "FH-EBLUP",
    SE_FH = "ES FH"
  ) |>
  tab_spanner(label = "Taille moy. ménage", columns = c(y_dir, SE_direct)) |>
  tab_spanner(label = "Covariable", columns = x_taille) |>
  tab_spanner(label = "Fay-Herriot", columns = c(FH_EBLUP, SE_FH)) |>
  tab_source_note(
    source_note = md("Modèle de Fay-Herriot (REML) ; covariable : taille moyenne des ménages RGPH-3 2018.<br>
    Amparafaravola (entièrement urbaine dans le RGPH) est exclue.")
  ) |>
  style_table()
```

::: {.callout-note}
## Interprétation du modèle de Fay-Herriot

Le modèle estimé a une variance inter-domaines $\hat{\sigma}_v^2 = 0$, ce qui signifie que toute la variabilité entre communes est expliquée par la covariable (taille moyenne des ménages RGPH). Le modèle se réduit alors à un **estimateur synthétique** pur : les estimations FH-EBLUP sont entièrement tirées de la régression, sans composante aléatoire spécifique au domaine.

Ce résultat n'est pas surprenant : avec seulement 7 communes, le nombre de domaines est insuffisant pour estimer une variance inter-domaines de manière fiable. L'intérêt pratique du modèle de Fay-Herriot apparaîtrait avec un nombre plus élevé de petits domaines, par exemple en étendant l'analyse à l'ensemble des communes des districts concernés.
:::

### Sources de données auxiliaires

Les méthodes de calage et d'estimation pour petits domaines reposent sur des **covariables auxiliaires** connues au niveau de la population ou des domaines. Au-delà du RGPH-3, plusieurs sources de données géospatiales ouvertes pourraient enrichir les modèles :

| Source | Résolution | Variable | Pertinence |
|--------|-----------|----------|------------|
| [GHS Population Grid](https://ghsl.jrc.ec.europa.eu/) | 100 m | Densité de population | Proxy de l'urbanisation |
| [Meta Data for Good](https://dataforgood.facebook.com/) | 30 m | Densité de population | Mise à jour récente |
| [ESA WorldCover](https://esa-worldcover.org/) | 10 m | Occupation du sol | Part de surface cultivée |
| [VIIRS Nighttime Lights](https://eogdata.mines.edu/products/vnl/) | 500 m | Luminosité nocturne | Proxy de l'activité économique |
| [CHELSA Climate](https://chelsa-climate.org/) | 1 km | Précipitations, température | Potentiel agro-climatique |
| [SoilGrids](https://soilgrids.org/) | 250 m | Propriétés des sols | Fertilité agricole |
| [MODIS NDVI](https://lpdaac.usgs.gov/) | 250 m | Indice de végétation (NDVI) | Potentiel agricole annuel |
| [Accessibility Map](https://malariaatlas.org/) | 1 km | Temps de trajet | Enclavement |
: Sources de données auxiliaires potentielles pour l'estimation sur petits domaines {#tbl-aux-data}

Les données géospatiales sont accessibles via le catalogue [OpenLandMap](https://docs.openlandmap.org/012-compendium.html). L'extraction par agrégation zonale des rasters sur les limites des communes des observatoires permettrait de construire des covariables au niveau communal ou infra-communal. En particulier, le **NDVI annuel** (MODIS) constitue un proxy du potentiel agricole qui varie dans le temps, ce qui le rend complémentaire des données statiques du RGPH pour des analyses longitudinales.

::: {.callout-tip}
## Recommandations

1. **Poids de base** : les statistiques descriptives de ce rapport ne sont pas pondérées, les taux de sondage étant relativement homogènes au sein de chaque observatoire. Une analyse de sensibilité systématique (comparaison pondéré / non pondéré) est recommandée pour les indicateurs publiés.

2. **Calage** : un calage sur la structure par sexe et âge du RGPH 2018, en retenant le milieu rural des districts concernés, améliorerait la représentativité externe. L'écart temporel (2018–2025) est une limite à garder à l'esprit.

3. **Estimation pour petits domaines** : si des analyses infra-observatoire (par commune, fokontany ou hameau) sont requises, une modélisation de type Fay-Herriot est préférable à une estimation directe, compte tenu des effectifs réduits.

4. **Prudence dans les comparaisons temporelles** : la rupture du panel (2015–2025) et le renouvellement complet de l'échantillon empêchent de distinguer les évolutions démographiques réelles des effets de composition de l'échantillon. Les analyses longitudinales doivent signaler cette limite.
:::


## Dérive du panel et recalibration historique

L’analyse des trajectoires historiques des observatoires d’Alaotra et de Marovoay révèle une dérive démographique systématique liée à la nature même du suivi longitudinal, ce qui nécessite une procédure de recalibration pour maintenir la représentativité des données sur le long term.

### Structure historique du panel (1995–2015)

Les observatoires ruraux de Marovoay et d'Alaotra ont fonctionné en panel : les mêmes ménages ont été ré-enquêtés chaque année, avec un remplacement progressif des ménages défaillants. Marovoay a été suivi de 1995 à 2014 (sauf 2009 et 2015) ; Alaotra de 1999 à 2014. Après dix ans d'interruption, l'enquête de 2025 a procédé à un **renouvellement complet** de l'échantillon sur la base d'un nouveau dénombrement. Les effectifs ont toujours été stables autour de 500 ménages par site, sauf en 2005 à Marovoay avec un échantillon réduit à 273.

```{r hist-panel}
#| include: false

select <- dplyr::select  # sae charge MASS qui masque dplyr::select

# Charger les données historiques (res_deb et res_m_a) pour les années disponibles
hist_years <- as.character(c(1999:2008, 2010:2014))

hist_cm <- map_dfr(hist_years, \(y) {
  deb_y <- read_dta(file.path("data/ROS_MDG_microdata", y, "res_deb.dta")) |>
    mutate(j0 = as.character(j0), j5 = as.character(j5)) |>
    filter(j0 %in% c("3", "21")) |>
    distinct(j5, j0)

  ma_y <- read_dta(file.path("data/ROS_MDG_microdata", y, "res_m_a.dta")) |>
    filter(m6 == 1) |>
    mutate(j5 = as.character(j5)) |>
    distinct(j5, .keep_all = TRUE) |>
    select(j5, m4, m5)

  deb_y |>
    left_join(ma_y, by = "j5") |>
    mutate(
      Observatory = if_else(j0 == "21", "Alaotra", "Marovoay"),
      year = as.integer(y)
    )
})

# Ajouter Marovoay seul pour 1995–1998
hist_mr_early <- map_dfr(as.character(1995:1998), \(y) {
  deb_y <- read_dta(file.path("data/ROS_MDG_microdata", y, "res_deb.dta")) |>
    mutate(j0 = as.character(j0), j5 = as.character(j5)) |>
    filter(j0 == "3") |>
    distinct(j5, j0)

  has_ma <- file.exists(file.path("data/ROS_MDG_microdata", y, "res_m_a.dta"))
  if (!has_ma) return(deb_y |> mutate(m4 = NA_real_, m5 = NA_real_,
                                       Observatory = "Marovoay", year = as.integer(y)))

  ma_y <- read_dta(file.path("data/ROS_MDG_microdata", y, "res_m_a.dta")) |>
    filter(m6 == 1) |>
    mutate(j5 = as.character(j5)) |>
    distinct(j5, .keep_all = TRUE) |>
    select(j5, m4, m5)

  deb_y |>
    left_join(ma_y, by = "j5") |>
    mutate(Observatory = "Marovoay", year = as.integer(y))
})

# 2025
hist_2025 <- res_deb |>
  filter(Observatory %in% c("Alaotra", "Marovoay")) |>
  mutate(j5 = as.character(j5)) |>
  distinct(j5, Observatory) |>
  left_join(
    res_m_a |> filter(m6 == 1) |>
      mutate(j5 = as.character(j5)) |>
      distinct(j5, .keep_all = TRUE) |> select(j5, m4, m5),
    by = "j5"
  ) |>
  mutate(j0 = NA_character_, year = 2025L)

hist_all <- bind_rows(hist_mr_early, hist_cm, hist_2025)

# Résumé annuel
hist_summary <- hist_all |>
  summarise(
    n_hh = n(),
    age_moy_cm = mean(m5, na.rm = TRUE),
    pct_fem_cm = mean(m4 == 2, na.rm = TRUE) * 100,
    .by = c(Observatory, year)
  ) |>
  arrange(year, Observatory)
```

```{r tbl-hist-panel}
#| tbl-cap: "Effectifs et caractéristiques des CM par année et observatoire"

hist_summary |>
  arrange(year, Observatory) |>
  mutate(
    age_moy_cm = round(age_moy_cm, 1),
    pct_fem_cm = round(pct_fem_cm, 1)
  ) |>
  pivot_wider(
    names_from = Observatory,
    values_from = c(n_hh, age_moy_cm, pct_fem_cm),
    names_glue = "{Observatory}_{.value}"
  ) |>
  rename(Année = year) |>
  gt() |>
  safe_cols_label(
    Alaotra_n_hh = "n", Alaotra_age_moy_cm = "Âge CM", Alaotra_pct_fem_cm = "% fem. CM",
    Marovoay_n_hh = "n", Marovoay_age_moy_cm = "Âge CM", Marovoay_pct_fem_cm = "% fem. CM"
  ) |>
  safe_tab_spanner(label = "Alaotra", columns = starts_with("Alaotra")) |>
  safe_tab_spanner(label = "Marovoay", columns = starts_with("Marovoay")) |>
  fmt_number(columns = ends_with("age_moy_cm"), decimals = 1) |>
  fmt_number(columns = ends_with("pct_fem_cm"), decimals = 1, pattern = "{x} %") |>
  sub_missing(missing_text = "—") |>
  tab_source_note(
    source_note = md("**Source** : Microdonnées ROS 1995–2014, Enquête OR 2025.<br>
    Alaotra n'a pas été enquêté avant 1999. 2005 Marovoay : échantillon réduit (273 ménages).<br>
    2025 : renouvellement complet de l'échantillon après 10 ans d'interruption.")
  ) |>
  style_table()
```

### Dérive du panel : vieillissement des chefs de ménage

Un panel de ménages vieillit mécaniquement : si les mêmes ménages sont suivis année après année, l'âge moyen du chef de ménage augmente. Entre 1999 et 2014, l'âge moyen des chefs de ménage suivis a augmenté de façon linéaire, passant de 45 à 48 ans. Ce **vieillissement structurel** rend l'échantillon progressivement moins représentatif de la population, où de nouveaux ménages (plus jeunes) se forment continuellement. C'est la preuve mathématique de la « dérive » d'un panel : si on ne renouvelle pas l'échantillon, on finit par n'étudier que des personnes âgées. Le renouvellement complet opéré en 2025 a permis de « rajeunir » l'étude et de revenir à une moyenne de 45-46 ans, conforme à la réalité démographique actuelle de Madagascar.

```{r fig-panel-drift}
#| fig-cap: "Évolution de l'âge moyen du chef de ménage (1995–2025)"
#| fig-width: !expr fig_w("fig-panel-drift")
#| fig-height: !expr fig_h("fig-panel-drift")

hist_summary |>
  filter(!is.na(age_moy_cm)) |>
  make_trend_plot(
    y_var = age_moy_cm,
    y_label = "Âge moyen du CM",
    gap_year = 2014,
    title = "Dérive du panel : vieillissement des chefs de ménage"
  ) +
  annotate("rect", xmin = 2014.5, xmax = 2024.5, ymin = -Inf, ymax = Inf,
           fill = "grey90", alpha = 0.5) +
  annotate("text", x = 2019.5, y = 50, label = "Interruption\n(2015–2024)",
           size = 3, color = "grey50")
```

La @fig-panel-drift montre que l'âge moyen du chef de ménage a augmenté d'environ 3 ans entre 1999 et 2014, passant de ~45 à ~48 ans. Le renouvellement de 2025 ramène l'âge moyen autour de 45–46 ans, plus proche de la structure de la population.

Le vieillissement du panel a plusieurs conséquences :

1. **Biais de composition** : les ménages âgés sont surreprésentés par rapport à la population réelle, qui comprend aussi de jeunes ménages formés depuis le début du suivi.

2. **Attrition sélective** : les ménages qui disparaissent du panel (migration, décès, refus) ne sont pas aléatoires — les ménages les plus mobiles (souvent les plus jeunes) sortent plus vite, accentuant le biais vers les âges élevés.

3. **Comparaisons temporelles** : une partie des évolutions observées dans les indicateurs entre 1999 et 2014 reflète le vieillissement de la cohorte, et non des changements réels dans la population.

### Cadre de recalibration historique

Pour corriger rétrospectivement les biais du panel, une **post-stratification annuelle** sur les marges démographiques connues est envisageable :

1. **Marges cibles** : la distribution par sexe (et éventuellement classe d'âge) des chefs de ménage dans la population de référence.

2. **Source des marges** : le RGPH-3 (2018) fournit les marges les plus fiables. Pour les années antérieures à 2018, ces marges peuvent être utilisées avec une interpolation linéaire entre le RGPH-2 (1993) et le RGPH-3 (2018), ou directement avec les marges 2018 en acceptant un biais temporel.

3. **Méthode** : pour chaque année $t$, on calcule des poids de post-stratification $w_{it}$ tels que la distribution pondérée du sexe du CM dans l'échantillon corresponde aux marges de la population. Les poids de base (issus du dénombrement, quand il est disponible) sont ajustés par le facteur de calage.

4. **Données de dénombrement historiques** : les dénombrements de 2007–2008 sont documentés dans un fichier PDF scanné (`Dénombrements Alaotra 2007-2008 et Marovoay 2008.pdf`). La numérisation de ces données permettrait de calculer des poids de base historiques pour ces années. Pour les autres années, seule la post-stratification sur les marges RGPH est applicable.

::: {.callout-warning}
## Limites de la recalibration historique

- **Absence de dénombrement** : pour la plupart des années (hors 2007–2008 et 2025), aucune donnée de dénombrement n'est disponible. Les poids de base ne peuvent pas être calculés ; seule la post-stratification sur des marges externes est possible.

- **Temporalité des marges** : les marges du RGPH-3 (2018) ne reflètent pas nécessairement la structure de la population en 1995 ou en 2005. L'utilisation de marges datées introduit un biais dont l'ampleur dépend de la vitesse des changements démographiques.

- **Stabilité des sites** : la correspondance entre les hameaux enquêtés et les sites peut varier légèrement d'une année à l'autre (cf. la variabilité des noms de hameaux dans les données historiques). Un nettoyage préalable des identifiants géographiques est nécessaire.

- **2005 Marovoay** : l'échantillon de Marovoay en 2005 ne comprend que 273 ménages (environ la moitié de l'effectif habituel), avec un profil démographique atypique. Cette année nécessite un traitement particulier.
:::
