---
output: html_document
editor_options: 
  chunk_output_type: console
---

# Insertion sociale et accès des ménages aux projets dans les OR Alaotra et Marovoay

Nous allons charger les données concernant l'insertion sociale des ménages par l'appartenance à un groupement et l'accès des ménages aux projets dans les OR Alaotra et Marovoay.

```{r}
library(tidyverse)
library(haven)
library(dplyr)
library (gt) # Easily create presentation - ready display tables
 
# Loading observatories data
res_deb <- read_dta("data/res_deb.dta")
# Loading household data
res_m_a <- read_dta("data/res_m_a.dta")
```

## Insertion sociale

```{r}
# Loading social organization data
res_respg <- read_dta("data/res_respg.dta") # year, j5
res_respg0 <- read_dta("data/res_respg0.dta") # year, j5
```

## Accès des ménages aux projets

```{r}
# Loading household project acces data
res_pro <- read_dta("data/res_pro.dta") # year, j5
```

La variable "pro1" dans "respg0.dta";

On va assembler d'abord repg0\$pro1 avec res_pro
