---
output: html_document
editor_options:
  chunk_output_type: console
editor:
  markdown:
    wrap: sentence
---

# Références {.unnumbered}

## Bibliographie

::: {#refs}
:::

## Liste des figures

```{r listes_figures}
#| results: asis
#| echo: false
#| include: true

source("utils/render_lists.R")
if (knitr::is_html_output()) {
  refs <- collect_book_crossrefs()
  figs <- refs[refs$kind == "figure", , drop = FALSE]
  if (nrow(figs) == 0L) {
    cat("Aucun élément.\n")
  } else {
    cat(paste0(
      "1. [",
      figs$caption,
      "](",
      figs$href,
      ")",
      collapse = "\n"
    ))
  }
}
```

## Liste des tableaux

```{r listes_tableaux}
#| results: asis
#| echo: false
#| include: true

source("utils/render_lists.R")
if (knitr::is_html_output()) {
  refs <- collect_book_crossrefs()
  tbls <- refs[refs$kind == "table", , drop = FALSE]
  if (nrow(tbls) == 0L) {
    cat("Aucun élément.\n")
  } else {
    cat(paste0(
      "1. [",
      tbls$caption,
      "](",
      tbls$href,
      ")",
      collapse = "\n"
    ))
  }
}
```

## Liste des acronymes

AP : Aire Protégée

BETSAKA : Biodiversity-Economic Tradeoff and Synergy Assessments for Conservation Areas   

BTP : Bâtiment et Travaux Publics

CE : Cours Élémentaire

CERED : Centre d'Études et de Recherches Économiques pour le Développement

CITI rév.4 : Classification internationale type, par industrie, de toutes les branches d’activité économique, révision 4

CM : Chef de ménage

CM1 : Cours Moyen 1ère année

CM2 : Cours Moyen 2ème année

CP1 : Cours Préparatoire 1ère année

CP2 : Cours Préparatoire 2ème année

DGM : Direction Générale de la Météorologie

GPS : Global Positioning System

HIMO : Haute Intensité de Main-d'Œuvre

INSTAT : Institut National de la Statistique

IPC : Indice des Prix à la Consommation

IRD : Institut de Recherche pour le Développement

Nb : Nombre

OCDE : Organisation de Coopération et de Développement Économiques

OR : Observatoire rural

PR : Période de référence

RN : Route Nationale

SRA : Système de Riziculture Améliorée

SRI : Système de Riziculture Intensive

UC : Unité de Consommation
