---
output: html_document
editor_options: 
  chunk_output_type: console
---

# Évaluation de la qualité de l'enquête

Cette partie rassemble les indicateurs de qualité de la collecte. Les trois variables présentées ci-dessous sont **toutes renseignées par l'enquêteur** (et non par le ménage enquêté) :

- `j11` — *« Qualité de l'enquête »* : appréciation globale de l'entretien, renseignée sur la page de couverture du questionnaire (fichier `res_deb`).
- `qual1aa` — *« Qualité de la réponse en générale »* : évaluation de la qualité des réponses obtenues, renseignée dans le module de remarques en fin de questionnaire (fichier `res_remq`).
- `qual2aa` — *« Réaction du répondant »* : appréciation de l'attitude du répondant pendant l'entretien, renseignée dans le même module de fin de questionnaire.

::: {.callout-warning}
## Travail de vérification en cours
Les résultats présentés ci-dessous sont provisoires, et sont susceptibles de faire l'objet de corrections.
:::

```{r setup_qualite}
#| include: false
library(tidyverse)
library(haven)
library(labelled)
library(gt)

source("utils/helpers_report.R")
source("utils/sites.R")
source("utils/downloadable_output.R")
```

```{r data_qualite}
#| include: false
res_deb  <- read_dta("data/res_deb.dta")
res_remq <- read_dta("data/res_remq.dta")

res_deb <- res_deb |>
  mutate(
    j0 = as.character(j0),
    Observatory = case_when(
      j0 == "3"  ~ "Marovoay",
      j0 == "21" ~ "Alaotra",
      TRUE       ~ j0
    )
  )

res_deb <- assign_site(res_deb)

res_remq <- res_remq |>
  left_join(res_deb |> select(j5, Observatory, Site), by = "j5")
```

## Qualité de l'enquête (évaluation par l'enquêteur, page de couverture)

La variable `j11` — *« Qualité de l'enquête »* — est renseignée par l'enquêteur sur la page de couverture du questionnaire. Les modalités sont : 1 = bonne, 2 = moyenne, 3 = mauvaise. La grande majorité des entretiens sont jugés de bonne qualité ou de qualité moyenne (@fig-qualite).

```{r}
#| fig-cap: "Qualité de l'enquête selon l'enquêteur (j11, page de couverture)"
#| fig-width: 8
#| fig-height: 4
#| label: fig-qualite

qual <- res_deb |>
  mutate(
    Qualité = case_when(
      j11 == 1 ~ "Bonne",
      j11 == 2 ~ "Moyenne",
      j11 == 3 ~ "Mauvaise",
      TRUE ~ as.character(j11)
    ),
    Qualité = factor(Qualité, levels = c("Bonne", "Moyenne", "Mauvaise"))
  ) |>
  count(Observatory, Qualité)

ggplot(qual, aes(x = Qualité, y = n, fill = Observatory)) +
  geom_col(position = "dodge") +
  geom_text(
    aes(label = n),
    position = position_dodge(width = 0.9),
    vjust = -0.3, size = 3
  ) +
  labs(x = NULL, y = "Nombre d'entretiens", fill = "Observatoire") +
  theme_minimal()
```

```{r dl_fig_qualite}
#| include: false
dl_fig_variants("fig_qualite", "13", function(d) {
  q <- d |>
    mutate(
      Qualite = case_when(j11 == 1 ~ "Bonne", j11 == 2 ~ "Moyenne", j11 == 3 ~ "Mauvaise", TRUE ~ as.character(j11)),
      Qualite = factor(Qualite, levels = c("Bonne", "Moyenne", "Mauvaise"))
    ) |>
    count(Observatory, Qualite)
  ggplot(q, aes(x = Qualite, y = n, fill = Observatory)) +
    geom_col(position = "dodge") +
    geom_text(aes(label = n), position = position_dodge(width = 0.9), vjust = -0.3, size = 3) +
    labs(x = NULL, y = "Nombre d'entretiens", fill = "Observatoire") +
    theme_minimal()
}, res_deb, width = 8, height = 4)
```

## Répondant

Dans la plupart des cas, le répondant est le chef de ménage lui-même ou son conjoint. Quelques entretiens ont été réalisés avec un autre membre du ménage (@tbl-repondant).

```{r}
#| tbl-cap: "Qualité du répondant par observatoire"
#| label: tbl-repondant

res_deb |>
  mutate(
    Répondant = case_when(
      j10 == 1  ~ "Chef de ménage",
      j10 == 2  ~ "Conjoint(e)",
      j10 == 3  ~ "Autre membre",
      j10 == 91 ~ "Autre",
      TRUE ~ paste0("Code ", j10)
    )
  ) |>
  count(Observatory, Répondant) |>
  pivot_wider(names_from = Observatory, values_from = n, values_fill = 0) |>
  gt() |>
  tab_style(
    style = list(cell_text(weight = "bold"), cell_fill(color = "#DCDCDC")),
    locations = cells_column_labels(columns = everything())
  ) |>
  tab_source_note(source_note = md("**Source : Enquête auprès des OR 2025**"))
```

```{r dl_tbl_repondant}
#| include: false
dl_tbl_variants("tbl_repondant", "13", function(d) {
  d |>
    mutate(Repondant = case_when(
      j10 == 1 ~ "Chef de menage", j10 == 2 ~ "Conjoint(e)",
      j10 == 3 ~ "Autre membre", j10 == 91 ~ "Autre",
      TRUE ~ paste0("Code ", j10)
    )) |>
    count(Observatory, Repondant)
}, res_deb)
```

## Qualité de la réponse (évaluation par l'enquêteur, fin de questionnaire)

La variable `qual1aa` — *« Qualité de la réponse en générale »* — est renseignée par l'enquêteur dans le module de remarques en fin de questionnaire. Les modalités prévues sont : **1 = bonne, 2 = mauvaise**. La @fig-qual-reponse présente la répartition par observatoire (les codes aberrants sont exclus, voir l'encadré ci-dessous).

```{r}
#| fig-cap: "Qualité de la réponse selon l'enquêteur (qual1aa, fin de questionnaire)"
#| fig-width: 8
#| fig-height: 4
#| label: fig-qual-reponse

qual_rep <- res_remq |>
  filter(!is.na(qual1aa), qual1aa %in% c(1, 2)) |>
  mutate(
    Qualité = case_when(
      qual1aa == 1 ~ "Bonne",
      qual1aa == 2 ~ "Mauvaise"
    ),
    Qualité = factor(Qualité, levels = c("Bonne", "Mauvaise"))
  ) |>
  count(Observatory, Qualité)

ggplot(qual_rep, aes(x = Qualité, y = n, fill = Observatory)) +
  geom_col(position = "dodge") +
  geom_text(
    aes(label = n),
    position = position_dodge(width = 0.9),
    vjust = -0.3, size = 3
  ) +
  labs(x = NULL, y = "Nombre de ménages", fill = "Observatoire") +
  theme_minimal()
```

```{r dl_fig_qual_reponse}
#| include: false
dl_fig_variants("fig_qual_reponse", "13", function(d) {
  qr <- d |>
    filter(!is.na(qual1aa), qual1aa %in% c(1, 2)) |>
    mutate(
      Qualite = case_when(qual1aa == 1 ~ "Bonne", qual1aa == 2 ~ "Mauvaise"),
      Qualite = factor(Qualite, levels = c("Bonne", "Mauvaise"))
    ) |>
    count(Observatory, Qualite)
  ggplot(qr, aes(x = Qualite, y = n, fill = Observatory)) +
    geom_col(position = "dodge") +
    geom_text(aes(label = n), position = position_dodge(width = 0.9), vjust = -0.3, size = 3) +
    labs(x = NULL, y = "Nombre de menages", fill = "Observatoire") +
    theme_minimal()
}, res_remq, width = 8, height = 4)
```

## Réaction du répondant (évaluation par l'enquêteur, fin de questionnaire)

La variable `qual2aa` — *« Réaction du répondant »* — est renseignée par l'enquêteur dans le même module. Les modalités prévues sont : **1 = ouvert (à l'aise), 2 = neutre, 3 = méfiant**. La @fig-reaction présente la répartition (les codes aberrants sont exclus).

```{r}
#| fig-cap: "Réaction du répondant selon l'enquêteur (qual2aa, fin de questionnaire)"
#| fig-width: 8
#| fig-height: 4
#| label: fig-reaction

reaction <- res_remq |>
  filter(!is.na(qual2aa), qual2aa %in% c(1, 2, 3)) |>
  mutate(
    Réaction = case_when(
      qual2aa == 1 ~ "Ouvert (à l'aise)",
      qual2aa == 2 ~ "Neutre",
      qual2aa == 3 ~ "Méfiant"
    ),
    Réaction = factor(Réaction, levels = c("Ouvert (à l'aise)", "Neutre", "Méfiant"))
  ) |>
  count(Observatory, Réaction)

ggplot(reaction, aes(x = Réaction, y = n, fill = Observatory)) +
  geom_col(position = "dodge") +
  geom_text(
    aes(label = n),
    position = position_dodge(width = 0.9),
    vjust = -0.3, size = 3
  ) +
  labs(x = NULL, y = "Nombre de ménages", fill = "Observatoire") +
  theme_minimal()
```

```{r dl_fig_reaction}
#| include: false
dl_fig_variants("fig_reaction", "13", function(d) {
  r <- d |>
    filter(!is.na(qual2aa), qual2aa %in% c(1, 2, 3)) |>
    mutate(
      Reaction = case_when(qual2aa == 1 ~ "Ouvert", qual2aa == 2 ~ "Neutre", qual2aa == 3 ~ "Mefiant"),
      Reaction = factor(Reaction, levels = c("Ouvert", "Neutre", "Mefiant"))
    ) |>
    count(Observatory, Reaction)
  ggplot(r, aes(x = Reaction, y = n, fill = Observatory)) +
    geom_col(position = "dodge") +
    geom_text(aes(label = n), position = position_dodge(width = 0.9), vjust = -0.3, size = 3) +
    labs(x = NULL, y = "Nombre de menages", fill = "Observatoire") +
    theme_minimal()
}, res_remq, width = 8, height = 4)
```

## Codes aberrants à signaler pour l'apurement {#sec-codes-aberrants}

::: {.callout-warning}
## Erreurs de saisie détectées dans `qual1aa` et `qual2aa`

**`qual1aa` = 3** (21 observations : 3 Alaotra, 18 Marovoay) — Le code 3 n'existe pas dans la grille de codage (`1 = Bonne`, `2 = Mauvaise`). L'hypothèse la plus probable est une **erreur de saisie** : l'enquêteur a noté `j11 = 3` (Mauvaise) sur la page de couverture et l'opérateur a reporté ce code par erreur dans `qual1aa`. On note d'ailleurs que 12 de ces 21 cas ont également `qual2aa = 3` (Méfiant) et que `j11` vaut 2 ou 3 dans la quasi-totalité des cas, ce qui confirme qu'il s'agit d'entretiens difficiles. **Action recommandée** : recoder ces 21 observations en `qual1aa = 2` (Mauvaise), ou les laisser en NA si l'on ne peut confirmer.

**`qual2aa` = 4** (1 observation, Alaotra) — Le code 4 n'existe pas dans la grille (`1 = Ouvert`, `2 = Neutre`, `3 = Méfiant`). `qual1aa` vaut 1 (Bonne) et la remarque est vide. Il s'agit d'une **erreur de saisie isolée**. **Action recommandée** : recoder en NA.

**Valeurs manquantes** : 3 ménages ont `qual1aa` et `qual2aa` à NA. Ces cas sont à vérifier auprès de l'équipe de saisie.

*Les identifiants précis des ménages concernés sont disponibles dans les données brutes (`res_remq.dta`) et ne sont pas reproduits ici pour des raisons de confidentialité.*
:::

```{r}
#| tbl-cap: "Observations avec codes aberrants dans qual1aa ou qual2aa (anonymisé)"
#| label: tbl-codes-aberrants

res_remq |>
  left_join(res_deb |> select(j5, j1, j11), by = "j5") |>
  filter(
    (!qual1aa %in% c(1, 2) & !is.na(qual1aa)) |
    (!qual2aa %in% c(1, 2, 3) & !is.na(qual2aa)) |
    is.na(qual1aa) | is.na(qual2aa)
  ) |>
  mutate(
    Obs_n = row_number(),
    j11_lbl = case_when(j11 == 1 ~ "Bonne", j11 == 2 ~ "Moyenne", j11 == 3 ~ "Mauvaise"),
    qual1aa = as.numeric(qual1aa),
    qual2aa = as.numeric(qual2aa)
  ) |>
  select(Obs_n, Observatory, j11 = j11_lbl, qual1aa, qual2aa) |>
  gt() |>
  cols_label(Obs_n = "#", j11 = "j11 (couverture)",
             qual1aa = "qual1aa", qual2aa = "qual2aa") |>
  tab_style(
    style = list(cell_text(weight = "bold"), cell_fill(color = "#DCDCDC")),
    locations = cells_column_labels(columns = everything())
  ) |>
  sub_missing(missing_text = "NA") |>
  tab_style(
    style = cell_fill(color = "#FFCCCC"),
    locations = cells_body(
      columns = qual1aa,
      rows = !qual1aa %in% c(1, 2) | is.na(qual1aa)
    )
  ) |>
  tab_style(
    style = cell_fill(color = "#FFCCCC"),
    locations = cells_body(
      columns = qual2aa,
      rows = !qual2aa %in% c(1, 2, 3) | is.na(qual2aa)
    )
  ) |>
  tab_source_note(source_note = md("**Source : Enquête auprès des OR 2025 — identifiants ménages anonymisés**"))
```

```{r dl_tbl_codes_aberrants}
#| include: false
dl_tbl_variants("tbl_codes_aberrants", "13", function(d) {
  d |>
    left_join(res_deb |> select(j5, j1, j11), by = "j5") |>
    filter(
      (!qual1aa %in% c(1, 2) & !is.na(qual1aa)) |
      (!qual2aa %in% c(1, 2, 3) & !is.na(qual2aa)) |
      is.na(qual1aa) | is.na(qual2aa)
    ) |>
    mutate(
      Obs_n = row_number(),
      j11_lbl = case_when(j11 == 1 ~ "Bonne", j11 == 2 ~ "Moyenne", j11 == 3 ~ "Mauvaise"),
      qual1aa = as.numeric(qual1aa),
      qual2aa = as.numeric(qual2aa)
    ) |>
    select(Obs_n, Observatory, j11 = j11_lbl, qual1aa, qual2aa)
}, res_remq)
```

## Synthèse croisée

Le @tbl-synthese-qualite croise les deux indicateurs d'évaluation de fin de questionnaire (`qual1aa` et `qual2aa`) par observatoire, en ne retenant que les codes valides.

```{r}
#| tbl-cap: "Synthèse croisée qualité de la réponse × réaction du répondant, par observatoire"
#| label: tbl-synthese-qualite

res_remq |>
  filter(qual1aa %in% c(1, 2), qual2aa %in% c(1, 2, 3)) |>
  mutate(
    `Qualité réponse` = case_when(
      qual1aa == 1 ~ "Bonne", qual1aa == 2 ~ "Mauvaise"
    ),
    `Réaction répondant` = case_when(
      qual2aa == 1 ~ "Ouvert", qual2aa == 2 ~ "Neutre", qual2aa == 3 ~ "Méfiant"
    )
  ) |>
  count(Observatory, `Qualité réponse`, `Réaction répondant`) |>
  mutate(n = if_else(n < 5, NA_integer_, n)) |>
  pivot_wider(names_from = Observatory, values_from = n, values_fill = 0) |>
  gt() |>
  tab_style(
    style = list(cell_text(weight = "bold"), cell_fill(color = "#DCDCDC")),
    locations = cells_column_labels(columns = everything())
  ) |>
  sub_missing(missing_text = "< 5") |>
  tab_source_note(source_note = md("**Source : Enquête auprès des OR 2025**"))
```

```{r dl_tbl_synthese_qualite}
#| include: false
dl_tbl_variants("tbl_synthese_qualite", "13", function(d) {
  d |>
    filter(qual1aa %in% c(1, 2), qual2aa %in% c(1, 2, 3)) |>
    mutate(
      `Qualite reponse` = case_when(qual1aa == 1 ~ "Bonne", qual1aa == 2 ~ "Mauvaise"),
      `Reaction repondant` = case_when(qual2aa == 1 ~ "Ouvert", qual2aa == 2 ~ "Neutre", qual2aa == 3 ~ "Mefiant")
    ) |>
    count(Observatory, `Qualite reponse`, `Reaction repondant`)
}, res_remq)
```

## Remarques générales

Le champ `rmq_gle` recueille les remarques libres de l'enquêteur en fin d'entretien. Sur les `r nrow(res_remq)` ménages, `r res_remq |> filter(rmq_gle != "" & !str_detect(str_to_upper(rmq_gle), "^R\\.?A\\.?S\\.?$")) |> nrow()` comportent une remarque substantielle (hors « RAS »). Ces remarques, rédigées en malgache, signalent notamment des difficultés rencontrées lors de l'entretien (répondant pressé, absences répétées, méfiance) ou apportent des précisions sur la situation du ménage.
