---
title: "Test Layout — Tables et Figures"
format:
  pdf:
    documentclass: report
    pdf-engine: xelatex
    lang: fr
    toc: false
    echo: false
    keep-tex: true
    include-in-header:
      - text: |
          \usepackage{multirow}
          \usepackage{longtable}
          \usepackage{caption}
  docx:
    toc: false
    lang: fr
    echo: false
execute:
  warning: false
  error: false
---

```{r setup}
#| include: false
library(tidyverse)
library(haven)
library(labelled)
library(gt)
library(scales)

source("utils/helpers_report.R")
source("utils/sites.R")

res_deb <- read_dta("data/ROS_MDG_microdata/2025/res_deb.dta") |>
  mutate(j5 = as.character(j5)) |>
  add_obs() |>
  assign_site()

res_m_a <- read_dta("data/ROS_MDG_microdata/2025/res_m_a.dta") |>
  mutate(j5 = as.character(j5))

members <- res_deb |>
  left_join(res_m_a, by = "j5") |>
  add_obs() |>
  assign_site()
```

# Test 1: Simple table — Taille moyenne des ménages

```{r tbl-test-simple}
hh_size_obs <- members |>
  summarise(hh_size = n(), .by = c(Observatory, j5)) |>
  summarise(mean_hh_size = mean(hh_size), .by = Observatory)

gt(hh_size_obs) |>
  fmt_number(columns = mean_hh_size, decimals = 2) |>
  cols_label(mean_hh_size = "Taille moyenne", Observatory = "Observatoire") |>
  style_table()
```

# Test 2: Grouped table — Répartition par tranche d'âge

```{r tbl-test-grouped}
hh_age <- members |>
  mutate(AgeGroup = classify_age_group(m5)) |>
  filter(!is.na(AgeGroup)) |>
  count(Observatory, AgeGroup, name = "n") |>
  mutate(Percent = round(n / sum(n) * 100, 1), .by = Observatory)

gt(hh_age, groupname_col = "Observatory") |>
  tab_header(title = "Répartition des membres du ménage par tranche d'âge") |>
  fmt_number(columns = Percent, decimals = 1) |>
  cols_label(AgeGroup = "Tranche d'âge", n = "Effectif", Percent = "%") |>
  style_table()
```

# Test 3: Wide table — Éducation CM par sexe (4 obs × sexe columns)

```{r tbl-test-wide}
cm <- members |> filter(m6 == 1)

cm_educ_sex <- cm |>
  mutate(
    Sexe = classify_sex(m4),
    Niv_education = classify_education(s3a) |> replace_na("Inconnu")
  ) |>
  count(Observatory, Sexe, Niv_education) |>
  mutate(pct = round(n / sum(n) * 100, 1), .by = c(Observatory, Sexe)) |>
  mutate(Valeur = paste0(n, " (", pct, "%)")) |>
  select(Observatory, Sexe, Niv_education, Valeur) |>
  pivot_wider(names_from = c(Observatory, Sexe), values_from = Valeur,
              names_glue = "{Observatory}_{Sexe}", values_fill = "-")

gt(cm_educ_sex) |>
  tab_header(title = "Répartition des CM selon le niveau d'éducation et le sexe") |>
  cols_label(Niv_education = "Niveau d'éducation",
             Alaotra_Homme = "Homme", Alaotra_Femme = "Femme",
             Marovoay_Homme = "Homme", Marovoay_Femme = "Femme") |>
  tab_spanner(label = "Alaotra", columns = c(Alaotra_Homme, Alaotra_Femme)) |>
  tab_spanner(label = "Marovoay", columns = c(Marovoay_Homme, Marovoay_Femme)) |>
  tab_footnote(
    footnote = "Pourcentages calculés par rapport au total des CM de chaque sexe et observatoire.",
    locations = cells_title(groups = "title")
  ) |>
  style_table()
```

# Test 4: Wide table with spanners — Activités CM par sexe

```{r tbl-test-wide-activity}
cm_act_sex <- cm |>
  mutate(
    Act_principal = classify_activity(a1),
    Sexe = classify_sex(m4)
  ) |>
  filter(!is.na(Act_principal), !is.na(Sexe)) |>
  count(Observatory, Sexe, Act_principal, name = "n") |>
  mutate(Percent = round(n / sum(n) * 100, 1), .by = c(Observatory, Sexe)) |>
  arrange(Observatory, Sexe, desc(n))

cm_act_sex_tbl <- suppress_small_counts(cm_act_sex, "n", "Percent")

cm_act_wide <- cm_act_sex_tbl |>
  pivot_wider(names_from = Sexe, values_from = c(n, Percent),
              names_glue = "{Sexe}_{.value}")

gt(cm_act_wide, groupname_col = "Observatory") |>
  tab_header(title = "Activités principales des CM par observatoire et sexe") |>
  cols_label(Act_principal = "Activité",
             Homme_n = "N", Homme_Percent = "%",
             Femme_n = "N", Femme_Percent = "%") |>
  tab_spanner(label = "Homme", columns = c(Homme_n, Homme_Percent)) |>
  tab_spanner(label = "Femme", columns = c(Femme_n, Femme_Percent)) |>
  fmt_number(columns = c(Homme_Percent, Femme_Percent), decimals = 1) |>
  sub_missing(missing_text = "< 5") |>
  style_table()
```

# Test 5: Homeland table (very wide)

```{r tbl-test-homeland}
homeland_labels <- members |>
  filter(m6 %in% c(1, 2), !is.na(m3a)) |>
  mutate(
    Homeland = iconv(as.character(labelled::to_factor(m3a)), from = "latin1", to = "UTF-8")
  )

homeland_tbl <- homeland_labels |>
  mutate(Member_Type = if_else(m6 == 1, "Chef de ménage", "Conjoint")) |>
  count(Observatory, Member_Type, Homeland) |>
  mutate(pct = round(n / sum(n) * 100, 1), .by = c(Observatory, Member_Type)) |>
  tidyr::complete(Observatory, Member_Type, Homeland, fill = list(n = 0, pct = 0)) |>
  pivot_wider(names_from = Member_Type, values_from = c(n, pct),
              names_glue = "{Member_Type}_{.value}", values_fill = 0) |>
  rename(`Chef N` = `Chef de ménage_n`, `Chef %` = `Chef de ménage_pct`,
         `Conjoint N` = Conjoint_n, `Conjoint %` = Conjoint_pct) |>
  select(Observatory, Homeland, `Chef N`, `Chef %`, `Conjoint N`, `Conjoint %`)

gt(homeland_tbl, groupname_col = "Observatory") |>
  tab_header(title = "Région d'origine des CM et conjoints", subtitle = "Effectifs et pourcentages") |>
  cols_label(Homeland = "Région", `Chef N` = "N", `Chef %` = "%",
             `Conjoint N` = "N", `Conjoint %` = "%") |>
  tab_spanner(label = "Chefs de ménage", columns = c(`Chef N`, `Chef %`)) |>
  tab_spanner(label = "Conjoints", columns = c(`Conjoint N`, `Conjoint %`)) |>
  fmt_number(columns = c(`Chef N`, `Conjoint N`), decimals = 0) |>
  fmt_number(columns = c(`Chef %`, `Conjoint %`), decimals = 1) |>
  style_table()
```

# Test 6: make_origin_table helper

```{r tbl-test-origin}
make_origin_table(members, m3, classify_origin, "Origine",
                  "Origine des chefs de ménage et conjoints par observatoire")
```

# Test 7: Figure — bar chart

```{r fig-test-bar}
#| fig-width: 9
#| fig-height: 5

cm_act <- cm |>
  mutate(Act_principal = classify_activity(a1)) |>
  filter(!is.na(Act_principal)) |>
  count(Observatory, Act_principal, name = "n") |>
  mutate(Percent = round(n / sum(n) * 100, 1), .by = Observatory)

ggplot(cm_act, aes(x = reorder(Act_principal, Percent), y = Percent,
                   fill = Observatory)) +
  geom_col(position = "dodge") +
  coord_flip() +
  labs(title = "Activités principales des CM (%)",
       x = NULL, y = "%", fill = "Observatoire") +
  theme_minimal() +
  theme(plot.title = element_text(face = "bold"))
```

# Test 8: Figure — faceted bar chart by sex

```{r fig-test-faceted}
#| fig-width: 10
#| fig-height: 6

cm_act_sex_plt <- suppress_in_plot_data(cm_act_sex)

ggplot(cm_act_sex_plt, aes(x = reorder(Act_principal, Percent), y = Percent,
                       fill = Sexe)) +
  geom_col(position = "dodge") +
  coord_flip() +
  facet_wrap(~Observatory) +
  labs(title = "Activités principales des CM par observatoire et sexe (%)",
       x = NULL, y = "%", fill = "Sexe") +
  theme_minimal() +
  theme(plot.title = element_text(face = "bold"),
        strip.text = element_text(face = "bold"))
```

# Test 9: Figure — pyramide des âges

```{r fig-test-pyramid}
#| fig-width: 10
#| fig-height: 6

hh_age_sex <- members |>
  mutate(AgeGroup = classify_age_group(m5), Sexe = classify_sex(m4)) |>
  filter(!is.na(Sexe), !is.na(AgeGroup)) |>
  count(Observatory, AgeGroup, Sexe, name = "n") |>
  mutate(
    Percent = round(n / sum(n) * 100, 1),
    Percent = if_else(Sexe == "Homme", -Percent, Percent),
    .by = c(Observatory, Sexe)
  )

ggplot(hh_age_sex, aes(x = AgeGroup, y = Percent, fill = Sexe)) +
  geom_col() +
  coord_flip() +
  facet_wrap(~Observatory) +
  labs(x = "Tranche d'âge", y = "Pourcentage (%)") +
  scale_y_continuous(labels = abs) +
  theme_minimal()
```

# Test 10: CM characteristics combined table

```{r tbl-test-cm-chars}
sexe_table <- cm |>
  mutate(Sexe = classify_sex(m4)) |>
  count(Observatory, Sexe) |>
  mutate(pct = round(n / sum(n) * 100, 1), .by = Observatory) |>
  mutate(Valeur = paste0(n, " (", pct, "%)")) |>
  select(Observatory, Sexe, Valeur) |>
  pivot_wider(names_from = Observatory, values_from = Valeur, values_fill = "-") |>
  mutate(Caractéristique = "Sexe", .before = Sexe) |>
  rename(Catégorie = Sexe)

age_table <- cm |>
  summarise(
    Médiane = median(m5, na.rm = TRUE),
    Moyenne = round(mean(m5, na.rm = TRUE), 1),
    Minimum = min(m5, na.rm = TRUE),
    Maximum = max(m5, na.rm = TRUE),
    .by = Observatory
  ) |>
  pivot_longer(-Observatory, names_to = "Statistique", values_to = "Valeur") |>
  pivot_wider(names_from = Observatory, values_from = Valeur) |>
  mutate(across(c(Alaotra, Marovoay), \(x) as.character(round(x, 0)))) |>
  mutate(Caractéristique = "Âge", .before = Statistique) |>
  rename(Catégorie = Statistique)

hh_combined <- bind_rows(sexe_table, age_table)

gt(hh_combined, groupname_col = "Caractéristique") |>
  tab_header(title = "Caractéristiques des chefs de ménage") |>
  cols_label(Catégorie = "Catégorie", Alaotra = "Alaotra", Marovoay = "Marovoay") |>
  style_table()
```
